---
title: "J10 — Corrigés et exemple de présentation réussie"
subtitle: "Atelier IFORD × GDSG · Distribué à la fin de la journée"
lang: fr
format:
  html:
    toc: true
    toc-depth: 2
    toc-location: left
    theme: cosmo
execute:
  echo: true
  warning: false
  message: false
bibliography: ../_commons/helpers/citations.bib
---

# Avant le corrigé

Si tu n'as pas tenté les activités : **ferme ce fichier**. La valeur du corrigé est dans la **comparaison** avec ta tentative.

# Q1 — Projet RStudio + Git

## Q1.a — `usethis::create_project()`

```{r}
#| label: q1a
#| eval: false
usethis::create_project("~/projets/cmr_demo_j10")
```

`usethis` crée :

- Le dossier `cmr_demo_j10/`.
- Un fichier `cmr_demo_j10.Rproj` (qui définit le projet RStudio).
- Un `.gitignore` minimal (ignore `.Rproj.user/`, `.Rhistory`, etc.).
- Ouvre RStudio dans le nouveau projet.

## Q1.b — `usethis::use_git()`

```{r}
#| label: q1b
#| eval: false
usethis::use_git()
```

Cette commande :

1. `git init` le projet.
2. Fait un premier commit avec tous les fichiers existants.
3. Demande s'il faut redémarrer RStudio pour activer le panneau Git (répondre Yes).

## Q1.c — `usethis::use_github()` ou manuel

```{r}
#| label: q1c
#| eval: false
# Approche idéale
usethis::use_github()    # nécessite gh CLI installé ou token configuré

# Si ça plante, manuel via terminal RStudio :
# 1. Créer le repo sur github.com/<user>/cmr_demo_j10 (sans README ni gitignore)
# 2. Dans le terminal :
#    git remote add origin https://github.com/<user>/cmr_demo_j10.git
#    git branch -M main
#    git push -u origin main
```

## Q1.d — Premier push

Vérifier sur <https://github.com/`<user>`/cmr_demo_j10> que le code apparaît. Si oui : ton projet est versionné publiquement et reproductible.

# Q2 — Rapport Quarto

## Q2.a — Squelette de `rapport.qmd`

```{verbatim}
---
title: "Densité de population du Cameroun 2020"
author: "<Ton nom>"
date: "2026-08-06"
format:
  pdf:
    toc: true
    number-sections: true
execute:
  echo: true
  warning: false
---

# Introduction

Cette analyse répond à la question : *quelle est la densité de population
estimée par région du Cameroun en 2020 ?* Elle s'appuie sur les limites
administratives GADM v4.1 (ADM1, 10 régions) et sur les estimations
WorldPop top-down 2020 à 100 m.

Le Cameroun compte officiellement 475 442 km² pour une population
estimée 2020 d'environ 26 millions d'habitants, soit une densité moyenne
nationale de 55 hab/km². Les contrastes régionaux sont importants — le
Littoral (Douala) approche 170 hab/km² tandis que le Sud reste sous
10 hab/km².
```

## Q2.b — Deux blocs R

```{r}
#| label: q2b-block1
#| eval: false
library(sf)
library(here)

adm1 <- read_sf(
  "~/projets/atelier-r-spatial-iford-2026/datasets/cameroun/admin_boundaries/gadm41_CMR_1.json"
)
nrow(adm1)
```

```{r}
#| label: q2b-block2
#| eval: false
library(ggplot2)

ggplot(adm1) +
  geom_sf(aes(fill = NAME_1), color = "white", show.legend = FALSE) +
  geom_sf_label(aes(label = NAME_1), size = 2.4, color = "white",
                fontface = "bold") +
  scale_fill_viridis_d() +
  labs(title = "Les 10 régions du Cameroun") +
  theme_minimal()
```

## Q2.c — Rendu PDF

```{r}
#| label: q2c
#| eval: false
quarto::quarto_render("rapport.qmd", output_format = "pdf")
# OU dans le terminal :
# quarto render rapport.qmd --to pdf
```

Si Quarto demande TinyTeX, l'installer : `quarto install tinytex`.

## Q2.d — Commit

```bash
git add rapport.qmd
git commit -m "Ajouter rapport Quarto initial avec carte des 10 régions"
git push
```

# Q3 — Automatisation

## Q3.a — Fonction `superficie_region()`

```{r}
#| label: q3a
#| eval: false
library(sf)
library(dplyr)

superficie_region <- function(nom) {
  region <- adm1 |> filter(NAME_1 == nom)
  region_utm <- st_transform(region, 32632)
  as.numeric(st_area(region_utm)) / 1e6   # km²
}

# Test
superficie_region("Centre")
```

## Q3.b — Boucle fonctionnelle avec `purrr`

```{r}
#| label: q3b
#| eval: false
library(purrr)

superficies <- map_dbl(adm1$NAME_1, superficie_region)
names(superficies) <- adm1$NAME_1
sort(superficies, decreasing = TRUE)
```

`map_dbl` applique la fonction à chaque élément et retourne un vecteur numérique typé.

## Q3.c — Comparaison avec boucle `for`

```{r}
#| label: q3c
#| eval: false
# Avec boucle for
superficies_for <- numeric(nrow(adm1))
for (i in seq_along(adm1$NAME_1)) {
  superficies_for[i] <- superficie_region(adm1$NAME_1[i])
}
names(superficies_for) <- adm1$NAME_1

# Comparaison de durée
microbenchmark::microbenchmark(
  for_loop = {
    for (i in seq_along(adm1$NAME_1))
      superficies_for[i] <- superficie_region(adm1$NAME_1[i])
  },
  purrr = map_dbl(adm1$NAME_1, superficie_region),
  times = 10
)
```

**Verdict** : sur 10 éléments, les deux sont **équivalents en performance**. `purrr::map_dbl` est plus lisible et type le résultat. Le `for` reste valide pour 2–3 itérations simples. Au-delà : `purrr`.

## Q3.d — Commit

```bash
git add R/superficie.R
git commit -m "Ajouter fonction superficie_region + benchmark map vs for"
git push
```

# Q4 — Présentation courte (exemples de réussite)

## Exemple 1 : Statisticienne INS Cameroun

**Slide 1** : *« J'ai construit une carte des taux d'urbanisation par région avec ColorBrewer YlOrBr et tous les éléments d'habillage. »*

**Slides 2–3** : Capture d'écran de la carte (J5 + Q6 J5). Bref commentaire : choix de palette, classification quantile.

**Slide 4** : *« J'ai compris pourquoi la classification Jenks raconte une histoire différente des quantiles — c'est ça que je transmettrai à mes collègues. »*

**Slide 5** : *« J'intègre cette méthodologie dans nos publications ECAM 4 — chaque indicateur régional aura sa carte standardisée IFORD. »*

**Slide 6** : *« Merci à tous. Questions ? »*

→ **5 minutes**, message clair, applicabilité immédiate. Réussite.

## Exemple 2 : Démographe IFORD doctorant

**Slide 1** : *« J'ai comparé WorldPop top-down et un proto bottom-up sur Yaoundé. »*

**Slides 2–3** : Deux cartes côte à côte (J7 + J9). Tableau des écarts.

**Slide 4** : *« Les écarts atteignent 12 % sur certains arrondissements urbains. C'est la limite du top-down quand le bâti évolue rapidement. »*

**Slide 5** : *« Je veux soumettre cette analyse comme contribution à mon papier de thèse sur les dynamiques urbaines du Cameroun. »*

**Slide 6** : Q&A.

→ **7 minutes**, projet de recherche, ouverture sur publication. Réussite.

## Exemple 3 : Technicien ministère santé

**Slide 1** : *« J'ai cartographié la couverture vaccinale par département avec un effet « buffer 30 km autour des hôpitaux ». »*

**Slides 2–3** : Carte choroplèthe avec buffers superposés. Commentaire : 18 départements ont une couverture < 60 %, et tous sont à plus de 30 km du chef-lieu de santé le plus proche.

**Slide 4** : *« Le pipeline R me permet de refaire cette analyse en 10 minutes avec les nouvelles données DHIS2. »*

**Slide 5** : *« Mes collègues du MINSANTÉ verront cette carte en réunion lundi. »*

**Slide 6** : Q&A.

→ **6 minutes**, application sectorielle, valorisation institutionnelle. Réussite.

# Bonus — Erreurs à éviter en présentation

| Erreur | Pourquoi c'est problématique | Remède |
|---|---|---|
| Slides 100 % de code | Le public ne peut pas lire et écouter en même temps | 1 slide visuelle (carte) + commentaire à l'oral |
| Présentation > 8 minutes | Mange le temps des suivants | Répéter chez soi avec un chronomètre |
| Pas de slide « réutilisation » | L'apport pour ton institution n'est pas visible | Toujours finir par « comment je vais utiliser ça » |
| Tout dans le titre | Le titre devrait être l'**accroche**, pas le résumé | Titre court, slide 1 développe |
| Aucune question préparée | Les Q&A créent un blanc | Avoir 2 questions ouvertes en réserve |

# Conclusion : et après ?

Tu repars de cet atelier avec :

- **Un repo GitHub personnel** versionné, reproductible.
- **Un certificat IFORD** validant 10 jours d'atelier R-spatial.
- **Une compétence professionnelle** rare en Afrique subsaharienne en 2026.

Trois actions concrètes dans les 30 jours :

1. **Présente ta carte** au moins une fois dans ton institution.
2. **Active la communauté GDSG** (Slack / WhatsApp).
3. **Identifie un cas d'usage** dans ton service où R-spatial peut remplacer Excel.

Bonne suite à toi.

# Références

@pebesma2018simple ; @hijmans2024terra ; @tatem2017worldpop ; @bucrep_rgph4.
