---
title: "J10 — Démo : un projet R-spatial reproductible de bout en bout"
subtitle: "Atelier IFORD × GDSG · Yaoundé · 7 août 2026"
author: "Ramesesse Dzita · Geospatial Data Science Group"
date: "2026-08-07"
lang: fr
format:
  html:
    toc: true
    toc-depth: 2
    toc-location: left
    code-fold: false
    theme: cosmo
    embed-resources: true
  pptx:
    reference-doc: ../_commons/styles/iford_reference.pptx
execute:
  echo: true
  warning: false
  message: false
bibliography: ../_commons/helpers/citations.bib
---

# Avant de commencer

Cette démo est le **rapport reproductible** qui sert de référence à la journée J10. Elle traite **6 sections** :

1. Projet structuré et chemins relatifs (`here::here()`).
2. Quarto en pratique : un seul fichier, plusieurs formats.
3. `tmap` plot vs view : le même code, deux livrables.
4. Git : versionner un projet R-spatial.
5. Automatisation : un indicateur calculé pour 10 régions en une commande.
6. FAIR et métadonnées minimales : ce qu'un livrable géospatial doit toujours porter.

Le **fil rouge** est un dataset unique : `regions_indicateurs_demo.gpkg`, fourni par Edith Darin (GDSG/IFORD). Toute la démo s'y rapporte. À la fin, vous saurez le lire, le cartographier (statique et interactif), l'agréger, l'exporter et le documenter.

Convention atelier : **chaque bloc de code est précédé d'une phrase qui explique ce qu'il fait**.

# Section 1 — Projet structuré et chemins relatifs

## Pourquoi `here::here()` plutôt que des chemins absolus

Quand on partage un projet R, le premier point qui casse la reproductibilité est le **chemin absolu** : `C:/Users/Ramesesse/Documents/...`. Sur la machine de votre collègue, ce chemin n'existe pas. La solution : utiliser `here::here()` qui détecte automatiquement la racine du projet R (le fichier `.Rproj` ou `.here`) et construit les chemins relatifs à cette racine.

On commence par charger les packages dont la section a besoin, puis on demande à `here` où est la racine du projet.

```{r setup-section1}
library(here)
library(fs)

projet_root <- here::here()
message("Racine detectee : ", projet_root)
```

## Structure de dossier conseillée

Voici l'arborescence type pour un projet R-spatial. On la décrit avant de l'expliquer.

```{r structure-conseillee}
arbre_type <- c(
  "projet/",
  "  data/        # donnees source, non modifiees",
  "  scripts/     # code R",
  "  outputs/     # tables, CSV, GeoPackages produits",
  "  reports/     # rapports Quarto rendus (HTML, PDF...)",
  "  README.md    # description du projet"
)
cat(arbre_type, sep = "\n")
```

Le principe : **les données source ne sont jamais modifiées** ; tout résultat est produit dans `outputs/` ou `reports/`. Si on supprime ces deux dossiers et qu'on relance le code, on doit retrouver exactement les mêmes fichiers.

## Charger le dataset fil rouge

On utilise le helper `fetch_indicateurs_regions_demo()` du projet atelier (défini dans `pedagogie/_commons/helpers/fetch_data.R`). Il retourne le chemin absolu vers le GeoPackage, peu importe la machine.

Quand Quarto rend ce `.qmd`, il fixe le **répertoire de travail au dossier du fichier source** (ici `pedagogie/J10_workflows_reproductibles/`). On atteint donc `fetch_data.R` par un **chemin relatif** `../_commons/helpers/fetch_data.R`. Une fois sourcé, le helper utilise `rprojroot` pour ancrer ses propres chemins sur le `.Rproj` racine — donc tous les `fetch_*()` retourneront des chemins absolus corrects.

```{r charger-fil-rouge}
source("../_commons/helpers/fetch_data.R")

library(sf)
library(dplyr)

regions <- sf::read_sf(fetch_indicateurs_regions_demo())

cat("Nombre de regions :", nrow(regions), "\n")
cat("Colonnes          :", paste(names(regions), collapse = ", "), "\n")
cat("CRS               :", sf::st_crs(regions)$input, "\n")
```

Si ce bloc tourne, c'est que la structure est respectée : le helper trouve le fichier dans `pedagogie/datasets/cameroun/jour_10/`, et `read_sf` lit le GeoPackage. **Aucun chemin absolu n'a été écrit** dans ce `.qmd`.

::: {.callout-tip}
**Pourquoi `../` plutôt que `here::here("pedagogie", "_commons", ...)` ?** Le projet atelier contient deux marqueurs de racine concurrents : le `.Rproj` à la racine du repo **et** un `_quarto.yml` dans `pedagogie/`. Selon le contexte d'appel (RStudio ouvert, `quarto preview` depuis le terminal, runtime WebR), `here::here()` peut résoudre vers l'un ou l'autre. Le chemin relatif `../` est, lui, déterministe par rapport au `.qmd`.
:::

# Section 2 — Quarto en pratique : un fichier, plusieurs formats

## L'idée centrale

Un fichier `.qmd` combine texte Markdown, blocs de code R et un YAML d'en-tête qui décrit les formats de sortie. La commande `quarto render` exécute le code, capture les résultats et produit le livrable.

Voici un exemple minimaliste d'en-tête multi-format.

```yaml
---
title: "Rapport indicateurs régionaux"
format:
  html: default
  pptx: default
  pdf: default
  docx: default
---
```

## Choisir le format en ligne de commande

Plutôt que de tout générer à chaque fois, on peut cibler un seul format.

```bash
quarto render rapport.qmd --to html
quarto render rapport.qmd --to pptx
quarto render rapport.qmd --to pdf
quarto render rapport.qmd --to docx
```

## Quand choisir quel format

Tableau de décision tiré directement du débrief d'Edith.

```{r tableau-formats}
library(tibble)

formats <- tibble::tribble(
  ~Format, ~`Usage principal`,                                ~`Point d'attention`,
  "HTML",  "rapport interactif, cartes tmap_mode('view')",    "facile a partager, navigateur requis",
  "PPTX",  "restitution, formation, reunion de decision",     "mise en page par diapositives",
  "PDF",   "rapport fige, archive, diffusion officielle",     "demande un moteur LaTeX (TinyTeX)",
  "Word",  "relecture institutionnelle",                      "pratique pour commentaires et corrections"
)
knitr::kable(formats)
```

**Règle clé** : une carte interactive reste interactive en **HTML uniquement**. En PPTX/PDF/Word, il faut soit une carte statique, soit une capture d'écran de la carte interactive.

## Le tableau d'indicateurs régionaux

On crée un petit tableau résumé à partir du dataset chargé en Section 1. Ce tableau sera affiché de la même manière dans tous les formats de sortie.

```{r tableau-indicateurs}
indicateurs <- regions |>
  sf::st_drop_geometry() |>
  dplyr::select(region, population, menages, eau_amelioree_pct,
                alphabetisation_pct, ecoles, formations_sanitaires) |>
  dplyr::arrange(dplyr::desc(population))

knitr::kable(indicateurs,
             format.args = list(big.mark = " "),
             caption = "Indicateurs regionaux (10 regions du Cameroun)")
```

# Section 3 — `tmap` plot vs view

## Deux modes complémentaires

`tmap` peut afficher la même carte de deux manières selon le mode actif :

- `tmap_mode("plot")` : carte **statique** (PNG), pour PDF, PPTX, Word ou impression.
- `tmap_mode("view")` : carte **interactive** Leaflet (zoom, pan, popup), pour HTML uniquement.

On va construire **un seul objet `tm_shape()` + `tm_polygons()`**, puis le rendre dans chaque mode.

## Carte statique pour le rapport

On définit le mode `"plot"`, on charge tmap, on construit la carte de la part de population ayant accès à l'eau améliorée.

```{r carte-statique}
#| fig-cap: "Carte statique - acces a l'eau amelioree (regions du Cameroun)"
#| fig-width: 7
#| fig-height: 5
library(tmap)

tmap_mode("plot")

carte_eau <- tm_shape(regions) +
  tm_polygons(
    fill        = "eau_amelioree_pct",
    fill.scale  = tm_scale_intervals(style = "quantile", values = "viridis"),
    fill.legend = tm_legend(title = "Eau amelioree (%)")
  ) +
  tm_text("region", size = 0.5) +
  tm_title("Acces a l'eau amelioree par region",
           position = tm_pos_in("left", "top"))

carte_eau
```

## Carte interactive pour la version HTML

On bascule en mode `"view"`. **Le même objet `carte_eau` devient interactif** : pan, zoom, popup au survol. En sortie PDF/PPTX, ce bloc afficherait une capture statique ; en HTML, c'est une vraie carte Leaflet.

```{r carte-interactive}
#| eval: !expr knitr::is_html_output()
tmap_mode("view")
carte_eau
```

::: {.callout-note}
Quand on rend ce document en HTML, la carte ci-dessus est interactive — cliquez sur une région pour voir l'indicateur. Quand on le rend en PPTX ou en PDF, ce bloc est skippé (via `eval: !expr knitr::is_html_output()`). C'est un patron utile pour les rapports multi-format.
:::

# Section 4 — Git pour versionner le projet

## Pourquoi Git

Sans Git, l'historique des modifications est dans des fichiers `_v1`, `_v2_FINAL`, `_v2_FINAL_corrige`. Avec Git, on a **un seul fichier** et l'historique de toutes ses versions est dans un sous-dossier `.git`.

## Cinq commandes à connaître

Ces commandes sont à lancer dans le terminal (PowerShell sur Windows, Terminal sur Mac/Linux), pas dans R.

```bash
# Voir ce qui a change
git status

# Preparer un fichier pour le prochain commit
git add scripts/analyse.R

# Enregistrer un instantane avec un message
git commit -m "Ajouter le calcul de densite par region"

# Envoyer les commits vers GitHub
git push

# Recuperer les commits faits par d'autres
git pull
```

## Bon message vs mauvais message de commit

Le message de commit est lu par votre collègue (et par vous-même dans 6 mois). Il doit être **interprétable hors contexte**.

```{r messages-commits}
exemples_commits <- tibble::tribble(
  ~`Mauvais`,               ~`Bon`,
  "MAJ",                    "Ajouter Q4 corrige - distance Bamenda-Buea",
  "update",                 "Corriger CRS dans dissolve_adm()",
  "Pour Pierre",            "Refonte chapitre 3 selon retours M. Kuepie",
  "fix",                    "Reparer le bug d'encodage UTF-8 sur Extreme-Nord"
)
knitr::kable(exemples_commits)
```

## Initialiser Git depuis R

Pour rester dans l'environnement R, on peut utiliser `usethis` qui automatise les étapes.

```{r usethis-git}
#| eval: false
library(usethis)

# Une fois par projet
use_git()              # git init + premier commit
use_github()           # cree le repo distant + push
use_readme_md()        # cree un README.md standard
use_mit_license()      # ou use_cc0_license() pour les donnees
```

# Section 5 — Automatisation : un calcul pour 10 régions

## La règle des trois

Toute tâche **répétée trois fois** mérite d'être automatisée. Ici, on veut calculer la **densité de population** (habitants par km²) pour chacune des 10 régions. Plutôt que copier-coller le calcul 10 fois, on écrit **une fonction** qui prend le nom de région et retourne le résultat, puis on **boucle** sur la liste des régions.

## La fonction unitaire

On écrit une fonction qui prend un nom de région et retourne un tibble d'une ligne avec les indicateurs calculés.

```{r fonction-densite}
library(purrr)

resumer_region <- function(nom) {
  r <- regions |> dplyr::filter(region == nom)
  if (nrow(r) == 0) {
    return(tibble::tibble(region = nom, densite = NA_real_,
                          taille_menage = NA_real_,
                          fosa_pour_10k = NA_real_))
  }
  surface_km2 <- as.numeric(sf::st_area(r)) / 1e6
  tibble::tibble(
    region        = nom,
    pop_2024      = r$population,
    surface_km2   = round(surface_km2, 0),
    densite       = round(r$population / surface_km2, 1),
    taille_menage = round(r$population / r$menages, 2),
    fosa_pour_10k = round(r$formations_sanitaires / r$population * 1e4, 2)
  )
}

# Test rapide sur une seule region
resumer_region("Adamaoua")
```

## Appliquer à toutes les régions avec `purrr::map_dfr`

`map_dfr` applique la fonction à chaque élément du vecteur et **combine les résultats en un seul tibble**. C'est l'équivalent fonctionnel d'une boucle `for`, mais plus lisible et typé.

```{r appliquer-map-dfr}
tableau_regions <- purrr::map_dfr(regions$region, resumer_region) |>
  dplyr::arrange(dplyr::desc(densite))

knitr::kable(tableau_regions,
             format.args = list(big.mark = " "),
             caption = "Indicateurs calcules - densite, taille menage, FOSA/10k hab")
```

## Sauvegarder le résultat dans `outputs/`

On respecte la convention : tout résultat va dans `outputs/`. Le dossier est créé si besoin, puis le CSV et le GeoPackage sont écrits.

```{r exporter-resultats}
# Chemin relatif au .qmd : Quarto fixe le CWD au dossier du .qmd
outputs_dir <- "outputs"
fs::dir_create(outputs_dir)

# CSV des indicateurs calcules
readr::write_csv(
  tableau_regions,
  file.path(outputs_dir, "indicateurs_regions_calcul.csv")
)

# GeoPackage enrichi : on attache les calculs aux geometries
regions_enrichi <- regions |>
  dplyr::left_join(tableau_regions, by = "region")

sf::st_write(
  regions_enrichi,
  file.path(outputs_dir, "regions_indicateurs_enrichi.gpkg"),
  delete_dsn = TRUE,
  quiet = TRUE
)

message("Fichiers produits :")
for (f in fs::dir_ls(outputs_dir)) {
  message("  ", basename(f), " (",
          round(fs::file_info(f)$size / 1024, 1), " ko)")
}
```

# Section 6 — FAIR et métadonnées minimales

## Les 4 principes FAIR (2016)

```{r tableau-fair}
fair <- tibble::tribble(
  ~Lettre, ~Principe,        ~`Implication pratique`,
  "F",     "Findable",       "Identifiant unique (DOI), metadonnees completes, catalogue",
  "A",     "Accessible",     "Protocoles standards (HTTPS), authentification claire",
  "I",     "Interoperable",  "Formats ouverts (GeoPackage, NetCDF), vocabulaires standards",
  "R",     "Reusable",       "Licence claire (CC-BY recommande), metadonnees de provenance"
)
knitr::kable(fair)
```

## Les 7 métadonnées minimales d'un livrable géospatial

C'est la grille à coller dans chaque export. Sans ces 7 informations, un fichier `.gpkg` ou `.tif` est inutilisable par quelqu'un d'autre dans 6 mois.

```{r tableau-metadonnees}
metadata <- tibble::tribble(
  ~`#`, ~`Element`,         ~`Valeur pour ce livrable`,
  1L,   "Titre",            "Indicateurs regionaux - calculs derives (atelier IFORD J10)",
  2L,   "Source",           "regions_indicateurs_demo.gpkg (Edith Darin / GDSG IFORD)",
  3L,   "Date production",  format(Sys.Date(), "%Y-%m-%d"),
  4L,   "CRS",              sf::st_crs(regions)$input,
  5L,   "Echelle/resolution", "ADM1 - 10 regions du Cameroun",
  6L,   "Methode",          "densite = pop / superficie_km2 ; FOSA/10k hab = formations_sanitaires / pop * 10000",
  7L,   "Limites",          "Indicateurs derives de chiffres d'entrainement ; ne pas citer comme statistique officielle"
)
knitr::kable(metadata, caption = "Metadonnees minimales - livrable J10")
```

## Écrire un sidecar `.json` à côté de l'export

Pour rendre les métadonnées **lisibles par machine** (pas juste par un humain), on les écrit dans un sidecar JSON à côté du fichier produit.

```{r sidecar-json}
library(jsonlite)

`%||%` <- function(a, b) if (is.null(a) || length(a) == 0) b else a

commit_court <- tryCatch(
  system("git rev-parse --short HEAD", intern = TRUE,
         ignore.stderr = TRUE)[1],
  error = function(e) NA_character_
)

meta_livrable <- list(
  titre          = "Indicateurs regionaux - calculs derives (atelier IFORD J10)",
  source         = "regions_indicateurs_demo.gpkg (Edith Darin / GDSG IFORD)",
  date           = format(Sys.Date(), "%Y-%m-%d"),
  auteur         = "Ramesesse Dzita - GDSG IFORD",
  crs            = sf::st_crs(regions)$input,
  resolution     = "ADM1 - 10 regions du Cameroun",
  methode        = list(
    densite        = "pop / superficie_km2",
    taille_menage  = "pop / nb_menages",
    fosa_pour_10k  = "formations_sanitaires / pop * 10000"
  ),
  licence        = "CC-BY 4.0 (donnees d'entrainement)",
  limites        = paste("Indicateurs derives de chiffres d'entrainement.",
                         "Ne pas citer comme statistique officielle."),
  reproductibilite = list(
    code         = "pedagogie/J10_workflows_reproductibles/demo.qmd",
    commit       = commit_court %||% "unknown"
  )
)

sidecar_path <- file.path(outputs_dir, "regions_indicateurs_enrichi.gpkg.json")
jsonlite::write_json(meta_livrable, sidecar_path,
                     pretty = TRUE, auto_unbox = TRUE)

message("Sidecar metadata ecrit : ", basename(sidecar_path))
```

# Synthèse

En 6 sections, ce rapport :

- A chargé un dataset via un helper portable (Section 1).
- A montré comment le **même fichier `.qmd`** produit HTML, PPTX, PDF, Word (Section 2).
- A construit **une seule carte** rendue en statique pour le rapport et en interactif pour le HTML (Section 3).
- A esquissé un workflow Git pour versionner le tout (Section 4).
- A calculé **3 indicateurs dérivés** pour 10 régions en une commande (Section 5).
- A produit un **livrable documenté** avec sidecar JSON FAIR (Section 6).

Quand vous fermerez RStudio et reviendrez dans 6 mois, ce projet reste **reproductible** : il vous suffira de cloner le repo, lancer `install_packages_day.R`, et faire `quarto render demo.qmd`.

# Références

@wilkinson2016fair (principes FAIR) ; @pebesma2018simple (`sf`) ; @tennekes2018tmap (`tmap`) ; @bryan2018excuse (Happy Git).
