---
title: "J1 — Corrigé du TP : cartographier votre région d'origine"
subtitle: "Atelier IFORD × GDSG · Distribué J2 matin"
lang: fr
format:
  html:
    toc: true
    theme: cosmo
execute:
  echo: true
  warning: false
  message: false
bibliography: ../_commons/helpers/citations.bib
---

# Avant de regarder le corrigé

Si vous n'avez pas encore tenté l'exercice : **fermez ce fichier et lancez-vous d'abord**. Le corrigé n'a de valeur que comparé à votre propre tentative.

# Solution complète — exemple sur l'Extrême-Nord

L'Extrême-Nord est intéressant pédagogiquement : c'est la région la plus peuplée du Cameroun (~4.2 millions d'habitants), elle abrite **Mora** (site pilote RGPH 4), et son relief presque plat permet des cartes nettes.

```{r}
#| label: setup
library(here)
library(sf)
library(dplyr)
library(tmap)

source(here("pedagogie", "_commons", "helpers", "fetch_data.R"))
source(here("pedagogie", "_commons", "helpers", "theme_iford.R"))
setup_tmap_iford()
```

## 1. Charger les ADM3 du Cameroun

```{r}
#| label: load-adm3
adm3 <- read_sf(fetch_gadm_cameroon(3))
nrow(adm3)
```

`adm3` contient typiquement ~360 arrondissements pour le Cameroun.

## 2. Filtrer l'Extrême-Nord

```{r}
#| label: filter-en
extreme_nord <- adm3 |>
  filter(NAME_1 == "Extrême-Nord")

nrow(extreme_nord)
```

L'Extrême-Nord doit contenir environ 47 arrondissements répartis dans 6 départements (Diamaré, Logone-et-Chari, Mayo-Danay, Mayo-Kani, Mayo-Sava, Mayo-Tsanaga).

## 3. Reprojeter et calculer les superficies

```{r}
#| label: reproject
extreme_nord_utm <- st_transform(extreme_nord, 32632)
extreme_nord_utm$superficie_km2 <- as.numeric(st_area(extreme_nord_utm)) / 1e6

# Vérifier : la somme doit être proche de la superficie officielle (~34 263 km²)
sum(extreme_nord_utm$superficie_km2) |> round()
```

Si vous obtenez ~34 000 km², c'est cohérent avec le chiffre officiel BUCREP.

## 4. Inspection rapide

```{r}
#| label: top10
extreme_nord_utm |>
  st_drop_geometry() |>
  select(NAME_2, NAME_3, superficie_km2) |>
  arrange(desc(superficie_km2)) |>
  head(10)
```

Les plus grands arrondissements (Kousseri, Makary…) sont en bordure du Lac Tchad et confinent au désert sahélien.

## 5. Carte choroplèthe `tmap`

```{r}
#| label: carte
#| fig-width: 9
#| fig-height: 8
carte_en <- tm_shape(extreme_nord_utm) +
  tm_polygons(
    fill        = "superficie_km2",
    fill.scale  = tm_scale_intervals(style = "jenks", n = 5,
                                     values = "brewer.yl_or_rd"),
    fill.legend = tm_legend("Superficie\n(km²)"),
    col         = "white",
    lwd         = 0.3
  ) +
  tm_text("NAME_3", size = 0.4, col = "grey20") +
  tm_compass(type = "arrow", position = c("right", "top"), size = 1.2) +
  tm_scalebar(position = c("left", "bottom")) +
  tm_title("Arrondissements de l'Extrême-Nord — Cameroun", size = 1.0) +
  tm_credits("Source : GADM v4.1 · Atelier IFORD × GDSG 2026",
             position = c("right","bottom"), size = 0.5)

carte_en
```

## 6. Export PNG 300 dpi

```{r}
#| label: export
#| eval: false
dir.create(here("pedagogie", "J01_intro_R_pensee_spatiale", "outputs"),
           showWarnings = FALSE, recursive = TRUE)

tmap_save(
  carte_en,
  filename = here("pedagogie", "J01_intro_R_pensee_spatiale", "outputs",
                  "carte_extreme_nord.png"),
  dpi = 300, width = 9, height = 8
)
```

# Pour aller plus loin — le bonus

## Ajouter Maroua (chef-lieu) et calculer la distance à Yaoundé

```{r}
#| label: bonus
# Coordonnées approximatives
maroua  <- st_sfc(st_point(c(14.3158, 10.5910)), crs = 4326) |> st_transform(32632)
yaounde <- st_sfc(st_point(c(11.5021,  3.8480)), crs = 4326) |> st_transform(32632)

distance_m  <- st_distance(maroua, yaounde)
distance_km <- as.numeric(distance_m) / 1000
round(distance_km, 1)
```

La distance **à vol d'oiseau** est de ~764 km. La route Yaoundé → Maroua mesure plus de **920 km** (via Garoua), soit 20 % de plus à cause des détours du relief et du réseau routier.

C'est une leçon clé pour la suite de l'atelier : **les distances "spatiales" ne sont pas toujours pertinentes pour les politiques publiques**, qui doivent prendre en compte l'accessibilité réelle (temps de transport, infrastructure). On y reviendra **J7** quand on parlera de KDE et d'aires d'attraction.

# Erreurs fréquentes

| Erreur | Cause | Remède |
|---|---|---|
| `nrow(ma_region) == 0` | Mauvais libellé : « Extreme-Nord » sans accent ou « Extrême Nord » sans tiret | `unique(adm3$NAME_1)` pour voir l'orthographe officielle |
| Distance Yaoundé–Douala = 1.985... (sans unité) | Distance calculée sur des degrés au lieu de mètres | Toujours `st_transform()` vers une CRS projetée avant `st_distance()` |
| `tmap_save()` plante avec « cannot find file » | Le dossier `outputs/` n'existe pas | `dir.create(..., recursive = TRUE)` avant le `tmap_save` |
| Texte dans la carte non lisible / chevauchements | Trop d'arrondissements pour la taille | Réduire `size` dans `tm_text()` ou utiliser `tm_text("NAME_3", size = 0.3, ymod = -0.5)` |

# Préparation pour J2

Demain on entre dans **`sf` en profondeur** : lecture/écriture multi-format, opérations vectorielles (buffer, intersection, union), dissolution ADM3 → ADM1, validation des géométries, Voronoï des chefs-lieux.

Lisez le `README.md` de J2 dans `pedagogie/J02_sf_CRS_vecteurs/` ce soir si vous voulez prendre une longueur d'avance.

# Références

Voir `../_commons/helpers/citations.bib` : Pebesma 2018, BUCREP RGPH 4.
