---
title: "J1 — Corrigés des exercices"
subtitle: "Atelier IFORD × GDSG · Q1–Q5 distribués en séance, Q6 distribué J2 matin"
lang: fr
format:
  html:
    toc: true
    toc-depth: 2
    toc-location: left
    theme: cosmo
execute:
  echo: true
  warning: false
  message: false
bibliography: ../_commons/helpers/citations.bib
---

# Avant de regarder le corrigé

Si vous n'avez pas encore tenté l'exercice : **fermez ce fichier et lancez-vous d'abord**. Le corrigé n'a de valeur que comparé à votre propre tentative.

Chaque réponse comporte (i) le code, (ii) un court paragraphe d'explication du pourquoi, et (iii) un piège à éviter.

# Setup commun

Le bloc qui suit charge tous les packages utiles pour la journée et nos helpers maison (`fetch_data.R` pour les chemins vers les datasets, `theme_iford.R` pour les défauts de carte). `library()` charge un package en mémoire ; `source()` exécute un script R pour ramener ses fonctions dans l'environnement.

```{r}
#| label: setup
library(here)
library(sf)
library(dplyr)
library(tibble)
library(tmap)

# Chemins relatifs depuis le .qmd : here::here() peut etre dupe par
# pedagogie/_quarto.yml et resoudre vers pedagogie/pedagogie/_commons/...
source("../_commons/helpers/fetch_data.R")
source("../_commons/helpers/theme_iford.R")
setup_tmap_iford()
```

# Q1 — `dplyr` et `case_when`

## Q1.a — Ajouter une 11ᵉ région fictive

On reconstruit le tibble de base puis on en ajoute une ligne avec `bind_rows()` (équivalent dplyr de `rbind` qui tolère des noms de colonnes mélangés). Ensuite on refait l'agrégation par classe pour vérifier que la « Diaspora » tombe bien dans « 1 à 3M ».

```{r}
#| label: q1a
regions <- c("Adamaoua", "Centre", "Est", "Extrême-Nord", "Littoral",
             "Nord", "Nord-Ouest", "Ouest", "Sud", "Sud-Ouest")
pop_est <- c(1340000, 4400000, 870000, 4200000, 3400000,
             2700000, 2000000, 2000000, 800000, 1700000)

tbl_cmr <- tibble(
  region   = regions,
  pop_2019 = pop_est,
  capitale = c("Ngaoundéré", "Yaoundé", "Bertoua", "Maroua", "Douala",
               "Garoua", "Bamenda", "Bafoussam", "Ebolowa", "Buea")
)

tbl_cmr_aug <- tbl_cmr |>
  bind_rows(tibble(region = "Diaspora", pop_2019 = 1500000, capitale = "Paris"))

tbl_cmr_aug |>
  mutate(pop_classe = case_when(
    pop_2019 < 1e6 ~ "Moins de 1M",
    pop_2019 < 3e6 ~ "1 à 3M",
    TRUE           ~ "Plus de 3M"
  )) |>
  group_by(pop_classe) |>
  summarise(n = n(), pop_totale = sum(pop_2019))
```

**Piège à éviter :** `rbind()` base R exige que les deux tibbles aient exactement les mêmes colonnes dans le même ordre — `bind_rows()` est plus permissif et c'est ce qui le rend idiomatique en tidyverse.

## Q1.b — Changer les seuils de `case_when`

Les seuils de `case_when` ne sont que des nombres : on les modifie sans changer la structure de la chaîne. La nouvelle classification met le Centre et l'Extrême-Nord seuls dans « Plus de 4 M ».

```{r}
#| label: q1b
tbl_cmr |>
  mutate(pop_classe = case_when(
    pop_2019 < 1.5e6 ~ "Moins de 1.5 M",
    pop_2019 < 4e6   ~ "1.5 à 4 M",
    TRUE             ~ "Plus de 4 M"
  )) |>
  group_by(pop_classe) |>
  summarise(n_regions = n(), pop_totale = sum(pop_2019)) |>
  arrange(pop_totale)
```

**Piège à éviter :** `case_when` évalue les conditions **dans l'ordre** ; la première qui matche gagne. Inverser deux conditions (par exemple mettre `pop_2019 < 4e6` avant `pop_2019 < 1.5e6`) écrase silencieusement la branche du bas.

## Q1.c — Grouper par la première lettre

`substr(x, start, stop)` extrait une sous-chaîne par position de caractère. Combiné avec `group_by`, on découvre que trois régions commencent par « N » (Nord, Nord-Ouest, Ngaoundéré… non, Ngaoundéré est la capitale, pas la région — donc Nord, Nord-Ouest seulement). À vérifier en sortie.

```{r}
#| label: q1c
tbl_cmr |>
  mutate(lettre = substr(region, 1, 1)) |>
  group_by(lettre) |>
  summarise(n = n(), regions = paste(region, collapse = ", "))
```

**Piège à éviter :** `substr("Extrême-Nord", 1, 1)` retourne `"E"` ; pas de surprise. Mais sur certains encodages (Windows-1252 vs UTF-8), des caractères accentués peuvent compter pour plusieurs octets — `substr` travaille en octets, `stringi::stri_sub` en caractères Unicode. Pour notre usage simple ici, c'est sans incidence.

# Q2 — Apprendre à demander de l'aide

## Q2.a — `?dplyr::filter`

L'aide s'affiche dans le panneau **Help** de RStudio (bas-droite par défaut). Les sections clés sont :

- **Description** : ce que fait la fonction en une phrase.
- **Usage** : la signature exacte.
- **Arguments** : tous les paramètres détaillés.
- **Value** : le type d'objet retourné.
- **Examples** : exécutables avec le bouton « Run examples » — c'est presque toujours le meilleur point d'entrée.

## Q2.b — Vignettes de `sf`

Pour J2-J3, regardez `sf1` (introduction), `sf2` (lecture/écriture), `sf3` (manipulation). Pour J4-J5 quand on parlera des jointures spatiales et des CRS, `sf5` (« Plotting Simple Feature objects ») et `sf6` (« Coordinate Reference Systems »).

## Q2.c — Lire une erreur

`mean("trois")` retourne `NA` avec un warning du type :

```
Warning message: In mean.default("trois") :
  argument is not numeric or logical: returning NA
```

R refuse de calculer une moyenne sur un caractère, mais au lieu de planter, il retourne `NA` + un warning — c'est un comportement « permissif » typique de R. En production, on préfère souvent forcer l'erreur stricte avec `stop()` ou `assertthat::assert_that()`. Pour la recherche Google : `R mean argument is not numeric` mène généralement à StackOverflow.

**Piège à éviter :** distinguer **Warning** (R continue) et **Error** (R s'arrête). Ignorer un warning peut faire passer un bug en production.

# Q3 — Lire et résumer les indicateurs DHS Cameroun 2018

## Charger le CSV DHS réel

```{r}
#| label: q3-setup
library(readr); library(tidyr)
dhs <- read_csv("../_commons/data/dhs_cmr/indicateurs_dhs_cmr_2018.csv",
                show_col_types = FALSE)
dhs_wide <- dhs |>
  select(region, indicateur, valeur) |>
  pivot_wider(names_from = indicateur, values_from = valeur) |>
  rename(tx_eau_ameliore  = WS_SRCE_H_IMP,
         tx_electricite   = HC_ELEC_H_ELC,
         tx_alpha_femmes  = ED_LITR_W_LIT,
         tx_alpha_hommes  = ED_LITR_M_LIT,
         taille_menage    = HC_HHSZ_H_AVG)
dhs_wide
```

## Q3.a — Classement de l'électrification par région

`arrange(desc(tx_electricite))` ordonne les régions de la plus électrifiée à la moins électrifiée. C'est le réflexe primaire pour ouvrir une exploration : on situe les extrêmes avant de chercher des explications.

```{r}
#| label: q3a
dhs_wide |>
  select(region, tx_electricite) |>
  arrange(desc(tx_electricite))
```

**Lecture critique :** Littoral et Centre (Douala/Yaoundé) sortent en tête avec ≈ 90 %, Extrême-Nord et Est en queue avec < 25 %. Le gradient est de l'ordre de 4× — un signal de la fracture infrastructurelle nord/sud que tous les programmes RGPH 4 et ECAM 4 documentent.

## Q3.b — Croisement deux indicateurs avec `mutate` + `case_when`

On crée une typologie à 4 classes en croisant `tx_alpha_femmes` (axe humain) et `tx_eau_ameliore` (axe infrastructure).

```{r}
#| label: q3b
dhs_wide |>
  mutate(typologie = case_when(
    tx_alpha_femmes >= 70 & tx_eau_ameliore >= 75 ~ "Haut humain + haut infra",
    tx_alpha_femmes >= 70 & tx_eau_ameliore <  75 ~ "Haut humain + bas infra",
    tx_alpha_femmes <  70 & tx_eau_ameliore >= 75 ~ "Bas humain + haut infra",
    TRUE                                          ~ "Bas humain + bas infra"
  )) |>
  arrange(typologie) |>
  select(region, tx_alpha_femmes, tx_eau_ameliore, typologie)
```

**Piège à éviter :** `case_when` évalue les conditions **dans l'ordre** ; la première qui matche gagne. Toujours ordonner du plus spécifique au plus général, et terminer par un `TRUE` qui capture le reliquat.

## Q3.c — Écart hommes-femmes en alphabétisation

```{r}
#| label: q3c
dhs_wide |>
  mutate(ecart_alpha_hf = tx_alpha_hommes - tx_alpha_femmes) |>
  arrange(desc(ecart_alpha_hf)) |>
  select(region, tx_alpha_femmes, tx_alpha_hommes, ecart_alpha_hf)
```

**Lecture critique :** l'écart H/F est typiquement > 25 points dans Extrême-Nord, Nord, Adamaoua (régions septentrionales où la scolarisation des filles a historiquement été freinée par des facteurs sociaux et religieux), contre < 8 points dans Littoral et Centre. Ces données DHS 2018 (réelles) confirment ce qu'observent les programmes de l'UNFPA et de l'UNICEF Cameroun.

# Q4 — Manipuler un objet `sf`

## Setup spatial

```{r}
#| label: q4-setup
adm1 <- read_sf(fetch_gadm_cameroon(1))
```

## Q4.a — Filtrer deux régions

`filter()` accepte une condition booléenne combinée par `%in%` qui teste l'appartenance à un vecteur. Le résultat reste un objet `sf` à 2 lignes.

```{r}
#| label: q4a
adm1_cotier <- adm1 |>
  filter(NAME_1 %in% c("Littoral", "Sud-Ouest"))
nrow(adm1_cotier)
```

## Q4.b — Reprojection et superficie

```{r}
#| label: q4b
adm1_cotier_utm <- st_transform(adm1_cotier, 32632)
adm1_cotier_utm$superficie_km2 <- as.numeric(st_area(adm1_cotier_utm)) / 1e6

adm1_cotier_utm |>
  st_drop_geometry() |>
  select(NAME_1, superficie_km2)
```

Littoral ~20 200 km², Sud-Ouest ~24 600 km² (ordres de grandeur GADM, à comparer aux 20 248 et 25 410 km² officiels BUCREP).

## Q4.c — Le piège du `st_area()` sur WGS 84

```{r}
#| label: q4c
#| warning: true
st_area(adm1_cotier) |> head(2)
```

R retourne quand même une valeur, mais avec une **unité** affichée explicitement (souvent `[m^2]` car `sf` détecte que c'est géographique et fait une approximation géodésique). Le piège : dans certaines versions ou configurations, le résultat peut sortir en `[degrees^2]`, ce qui n'a aucun sens physique. **Toujours reprojeter avant `st_area()`** : c'est la règle d'hygiène.

# Q5 — Distance Bamenda → Buea

## Q5.a — Création des points en WGS 84

`st_sfc()` crée une « simple feature collection » : une géométrie sans tableau d'attributs. `st_point(c(lon, lat))` crée le point. `crs = 4326` étiquette la géométrie en WGS 84.

```{r}
#| label: q5a
bamenda <- st_sfc(st_point(c(10.1591, 5.9597)), crs = 4326)
buea    <- st_sfc(st_point(c(9.2402, 4.1546)), crs = 4326)
```

## Q5.b — Distance en WGS 84

```{r}
#| label: q5b
dist_wgs <- st_distance(bamenda, buea)
dist_wgs
```

`sf` détecte que les points sont en CRS géographique et calcule automatiquement une **distance géodésique** sur l'ellipsoïde WGS 84 — résultat en mètres, ~217 km.

## Q5.c — Distance après reprojection UTM 32N

```{r}
#| label: q5c
bamenda_utm <- st_transform(bamenda, 32632)
buea_utm    <- st_transform(buea, 32632)
dist_utm <- st_distance(bamenda_utm, buea_utm)
dist_utm
```

Le résultat est très proche (à ~0.5 % près) parce que les deux villes sont dans le fuseau UTM 32N et à des latitudes proches. La petite différence vient du fait que la projection UTM **planarise** la géométrie : sur une distance courte et un fuseau adapté, l'écart avec la géodésique est négligeable. Sur 5 000 km ou hors fuseau, l'écart deviendrait substantiel.

## Q5.d — Pourquoi la route est plus longue

La distance à vol d'oiseau est ~217 km. La route Bamenda → Buea via Bafoussam → Douala fait ~330 km : le relief volcanique de l'ouest et l'absence de route directe nord-sud dans la zone anglophone imposent un détour par les villes carrefour. **Leçon démographique :** quand on étudie l'accessibilité aux services (santé, scolarisation), la distance à vol d'oiseau **sous-estime** le coût réel ; il faut un modèle de friction (temps de trajet, type de route). On y revient J7.

# Q6 — Cartographier votre région d'origine

Solution illustrée sur l'**Extrême-Nord**, pédagogiquement intéressante : région la plus peuplée (~4.2 M), abrite Mora (site pilote RGPH 4), relief presque plat = cartes nettes.

## Q6.1 — Charger les ADM3 du Cameroun

```{r}
#| label: load-adm3
adm3 <- read_sf(fetch_gadm_cameroon(3))
nrow(adm3)
```

`adm3` contient typiquement ~360 arrondissements pour le Cameroun.

## Q6.2 — Filtrer l'Extrême-Nord

```{r}
#| label: filter-en
extreme_nord <- adm3 |>
  filter(NAME_1 == "Extrême-Nord")

nrow(extreme_nord)
```

L'Extrême-Nord doit contenir environ 47 arrondissements répartis dans 6 départements (Diamaré, Logone-et-Chari, Mayo-Danay, Mayo-Kani, Mayo-Sava, Mayo-Tsanaga).

## Q6.3 — Reprojeter et calculer les superficies

`st_transform()` reprojette ; `st_area()` retourne des m² ; on divise par 1e6 pour des km². La somme doit retomber proche de la superficie officielle.

```{r}
#| label: reproject
extreme_nord_utm <- st_transform(extreme_nord, 32632)
extreme_nord_utm$superficie_km2 <- as.numeric(st_area(extreme_nord_utm)) / 1e6

# Vérifier : la somme doit être proche de la superficie officielle (~34 263 km²)
sum(extreme_nord_utm$superficie_km2) |> round()
```

Si vous obtenez ~34 000 km², c'est cohérent avec le chiffre officiel BUCREP.

## Q6.4 — Inspection rapide

```{r}
#| label: top10
extreme_nord_utm |>
  st_drop_geometry() |>
  select(NAME_2, NAME_3, superficie_km2) |>
  arrange(desc(superficie_km2)) |>
  head(10)
```

Les plus grands arrondissements (Kousseri, Makary…) sont en bordure du Lac Tchad et confinent au désert sahélien.

## Q6.5 — Carte choroplèthe `tmap`

```{r}
#| label: carte
#| fig-width: 9
#| fig-height: 8
carte_en <- tm_shape(extreme_nord_utm) +
  tm_polygons(
    fill        = "superficie_km2",
    fill.scale  = tm_scale_intervals(style = "jenks", n = 5,
                                     values = "brewer.yl_or_rd"),
    fill.legend = tm_legend("Superficie\n(km²)"),
    col         = "white",
    lwd         = 0.3
  ) +
  tm_text("NAME_3", size = 0.4, col = "grey20") +
  tm_compass(type = "arrow", position = c("right", "top"), size = 1.2) +
  tm_scalebar(position = c("left", "bottom")) +
  tm_title("Arrondissements de l'Extrême-Nord — Cameroun", size = 1.0) +
  tm_credits("Source : GADM v4.1 · Atelier IFORD × GDSG 2026",
             position = c("right","bottom"), size = 0.5)

carte_en
```

## Q6.6 — Export PNG 300 dpi

`tmap_save()` sérialise une carte vers un format raster. Le bloc reste `eval: false` parce qu'on ne veut pas écrire un fichier à chaque rendu HTML.

```{r}
#| label: export
#| eval: false
dir.create(here("pedagogie", "J01_intro_R_pensee_spatiale", "outputs"),
           showWarnings = FALSE, recursive = TRUE)

tmap_save(
  carte_en,
  filename = here("pedagogie", "J01_intro_R_pensee_spatiale", "outputs",
                  "carte_extreme_nord.png"),
  dpi = 300, width = 9, height = 8
)
```

## Bonus — Distance Maroua → Yaoundé

```{r}
#| label: bonus
# Coordonnées approximatives
maroua  <- st_sfc(st_point(c(14.3158, 10.5910)), crs = 4326) |> st_transform(32632)
yaounde <- st_sfc(st_point(c(11.5021,  3.8480)), crs = 4326) |> st_transform(32632)

distance_m  <- st_distance(maroua, yaounde)
distance_km <- as.numeric(distance_m) / 1000
round(distance_km, 1)
```

La distance **à vol d'oiseau** est de ~764 km. La route Yaoundé → Maroua mesure plus de **920 km** (via Garoua), soit 20 % de plus à cause des détours du relief et du réseau routier.

C'est une leçon clé pour la suite de l'atelier : **les distances "spatiales" ne sont pas toujours pertinentes pour les politiques publiques**, qui doivent prendre en compte l'accessibilité réelle (temps de transport, infrastructure). On y reviendra **J7** quand on parlera de KDE et d'aires d'attraction.

# Erreurs fréquentes (tableau récapitulatif)

| Erreur | Cause | Remède |
|---|---|---|
| `nrow(ma_region) == 0` | Mauvais libellé : « Extreme-Nord » sans accent ou « Extrême Nord » sans tiret | `unique(adm3$NAME_1)` pour voir l'orthographe officielle |
| Distance Yaoundé–Douala = 1.985... (sans unité) | Distance calculée sur des degrés au lieu de mètres | Toujours `st_transform()` vers une CRS projetée avant `st_distance()` |
| `tmap_save()` plante avec « cannot find file » | Le dossier `outputs/` n'existe pas | `dir.create(..., recursive = TRUE)` avant le `tmap_save` |
| Texte dans la carte non lisible / chevauchements | Trop d'arrondissements pour la taille | Réduire `size` dans `tm_text()` ou utiliser `tm_text("NAME_3", size = 0.3, ymod = -0.5)` |
| `summarise()` qui retient un groupe résiduel | `.groups` non spécifié | Toujours `.groups = "drop"` quand on enchaîne |

# Préparation pour J2

Demain on entre dans **`sf` en profondeur** : lecture/écriture multi-format, opérations vectorielles (buffer, intersection, union), dissolution ADM3 → ADM1, validation des géométries, Voronoï des chefs-lieux.

Lisez le `README.md` de J2 dans `pedagogie/J02_sf_CRS_vecteurs/` ce soir si vous voulez prendre une longueur d'avance.

# Références

Voir `../_commons/helpers/citations.bib` : Pebesma 2018, BUCREP RGPH 4.
