---
title: "J1 — Introduction à R et à la pensée spatiale pour démographes"
subtitle: "Atelier IFORD × GDSG · Yaoundé, 27 juillet 2026"
author: "Ramesesse Dzita (GDSG)"
date: "2026-07-27"
lang: fr
format:
  html:
    toc: true
    toc-depth: 3
    toc-location: left
    number-sections: true
    code-fold: false
    code-tools: true
    theme: cosmo
    df-print: paged
  pdf:
    toc: true
    number-sections: true
execute:
  echo: true
  warning: false
  message: false
bibliography: ../_commons/helpers/citations.bib
---

# Objectifs et public cible {#sec-objectifs}

Ce premier jour vise à **mettre tout le monde au même niveau** sur R, en l'appliquant immédiatement à des questions démographiques camerounaises. Le public — statisticiens d'INS, démographes IFORD, techniciens de ministères, ONG — manipule déjà Excel et SPSS / Stata ; l'enjeu est de leur faire **basculer leur intuition tableur vers la grammaire R**, et de leur faire toucher du doigt qu'**un tableau peut avoir une géométrie**.

À la fin du jour, chaque participant doit pouvoir :

1. Naviguer dans RStudio et créer un projet reproductible avec `here`.
2. Manipuler un `data.frame` issu d'une enquête démographique camerounaise (vecteurs, indexation, filtres, agrégats).
3. Comprendre ce qui distingue un `data.frame` d'un objet spatial `sf`.
4. Charger les limites administratives du Cameroun et produire une première carte propre.
5. Énoncer ce qu'est un **système de coordonnées de référence** (CRS) et pourquoi le confondre cause des erreurs de plusieurs kilomètres.

Les exercices pratiques de la journée sont rassemblés dans `exercice.qmd` (énoncés) et `corrige.qmd` (solutions commentées). La démo ci-dessous ne contient **que** la présentation linéaire ; gardez les deux autres fichiers ouverts en parallèle.

# Pré-requis et environnement {#sec-prereq}

Avant d'avancer, on s'assure que R, Quarto et les packages requis sont prêts. Le bloc suivant interroge la version de R, tente d'attraper la version de Quarto via `system2()` (sans planter si Quarto n'est pas sur le PATH grâce au `tryCatch()`), puis vérifie pour chaque package du jour s'il est installé en croisant la liste attendue avec `installed.packages()`. La sortie est un tableau `package / installed` à scanner d'un coup d'œil.

```{r}
#| label: check-versions
R.version.string   # ex. "R version 4.4.2 (2024-10-31)"
# system2 lance une commande système ; tryCatch attrape l'erreur si Quarto
# n'est pas dans le PATH, pour éviter de planter tout le rendu du document.
quarto_version <- tryCatch(system2("quarto", "--version", stdout = TRUE),
                           error = function(e) NA)
quarto_version

# Liste des packages nécessaires pour J1 — on teste l'appartenance à la
# liste des packages installés via %in% (TRUE / FALSE par paquet).
pkgs_jour1 <- c("here", "fs", "tidyverse", "janitor", "skimr",
                "haven", "readxl", "sf", "tmap", "ggplot2", "rnaturalearth")
installed <- pkgs_jour1 %in% rownames(installed.packages())
data.frame(package = pkgs_jour1, installed = installed)
```

Si un package manque, on l'installe **maintenant**, pas en fin de séance. Le bloc ci-dessous est marqué `#| eval: false` : Quarto le rend pour la lecture mais ne l'exécute pas (sinon il tenterait l'installation à chaque rendu, ce qu'on ne veut surtout pas).

```{r}
#| eval: false
# pkgs_jour1[!installed] = sous-ensemble des paquets ENCORE absents.
# dependencies = TRUE installe aussi les dépendances Imports + LinkingTo.
install.packages(pkgs_jour1[!installed], dependencies = TRUE)
```

# Première session — R comme calculatrice statistique {#sec-r-base}

> ⏱ **~1h30**. Ralentir sur les types et l'indexation, c'est là que les vrais débutants accrochent.

## Pourquoi R quand on a Stata, SPSS ou Excel ?

Excel est un outil de saisie et de visualisation rapide, pas un outil d'analyse reproductible. Stata et SPSS sont d'excellents outils d'analyse mais leurs licences sont coûteuses et leur écosystème géospatial est pauvre. R est :

- **Gratuit et open source**, donc déployable dans toute institution africaine sans contrainte budgétaire.
- **Scriptable**, donc reproductible (chaque étape est tracée).
- **Riche en démographie et en géospatial** : `sf`, `terra`, `tmap`, `spdep`, `rdhs`, `wopr`, `INLA`.
- **Universellement adopté** par WorldPop, le DHS Program, l'INED, l'INSEE, l'INSPQ.

Stata reste un excellent outil — l'objectif ici n'est pas de le remplacer mais de l'**augmenter** d'une dimension spatiale.

## Vecteurs : la brique élémentaire

Un **vecteur** est la structure de base de R : une séquence ordonnée d'éléments du **même type**. On en crée un avec `c()` (« combine »). Le bloc qui suit construit deux vecteurs parallèles — un `character` (les 10 régions du Cameroun) et un `numeric` (population estimée) — puis interroge leurs propriétés : `length()` retourne le nombre d'éléments, `sum()` la somme, `mean()` la moyenne, `range()` le couple (min, max). Chaque appel produit un seul nombre (ou un couple).

```{r}
#| label: vecteurs-base
# c() = "combine" : on assemble des valeurs en un vecteur.
# Vecteur de caractères (les noms des 10 régions du Cameroun).
regions <- c("Adamaoua", "Centre", "Est", "Extrême-Nord", "Littoral",
             "Nord", "Nord-Ouest", "Ouest", "Sud", "Sud-Ouest")
# Vecteur numérique parallèle (estimations BUCREP 2019, ordres de grandeur).
# IMPORTANT : même ordre que `regions` — c'est la convention "vecteurs alignés".
pop_est <- c(1340000, 4400000, 870000, 4200000, 3400000,
             2700000, 2000000, 2000000, 800000, 1700000)

length(regions)   # combien d'éléments ?
sum(pop_est)      # somme totale
mean(pop_est)     # moyenne
range(pop_est)    # min et max (renvoie un couple)
```

R **vectorise** par défaut : une opération arithmétique sur un vecteur s'applique élément par élément, sans boucle. Le bloc ci-dessous divise les 10 populations par un million d'un seul coup, puis arrondit le résultat à deux décimales avec `round()`.

```{r}
# Vectorisation : l'opération / s'applique élément par élément, sans boucle.
pop_millions <- pop_est / 1e6
round(pop_millions, 2)   # arrondi à 2 décimales
```

Le **recyclage** est une source d'erreurs subtiles — on en parlera demain. Pour aujourd'hui : si on additionne deux vecteurs de tailles différentes, R recycle silencieusement le plus court.

## Types et coercion

R distingue plusieurs types primitifs (`character`, `numeric`, `logical`, `integer`…). Le bloc suivant les interroge avec `class()` (interprétation de haut niveau) et `typeof()` (type de stockage interne — `double` est la précision en virgule flottante 64 bits). Quand on mélange volontairement un caractère et des nombres dans `c(1, 2, "trois")`, R applique la **coercion implicite** : tout devient `character`, parce que c'est le type qui peut tout contenir. C'est la racine d'une grande famille de bugs en démographie.

```{r}
#| label: types
class(regions)   # "character" — vecteur de chaînes
class(pop_est)   # "numeric"
typeof(pop_est)  # "double" — stockage interne, virgule flottante 64 bits

# Coercion implicite : R cherche un type qui peut TOUT contenir.
# Le "trois" force tout le vecteur en "character" — les nombres deviennent "1", "2".
mix <- c(1, 2, "trois")
mix
class(mix)       # désormais "character", plus "numeric"
```

En pratique démographique, on lit souvent des CSV où un code région est mal interprété comme nombre (perte des zéros en tête). On verra `readr::read_csv()` qui devine plus prudemment.

## data.frame et tibble : la table de données

Le tableau est la structure dominante en démographie. R en a deux variantes principales : le `data.frame` (base R) et le `tibble` (tidyverse).

On assemble un `data.frame` avec une liste de colonnes nommées de **même longueur**. Le paramètre `stringsAsFactors = FALSE` désactive un comportement historique de R qui convertissait automatiquement les chaînes en facteurs (`factor`) — c'était une source de bugs et le défaut a changé en R 4.0, mais l'écrire explicitement reste une bonne pratique défensive. Ensuite, `as_tibble()` convertit ce `data.frame` en `tibble`, qui s'affiche de façon plus lisible et adopte des règles plus strictes.

```{r}
#| label: dataframe
# data.frame : structure de base de R, un tableau (colonnes nommées).
df_cmr <- data.frame(
  region   = regions,
  pop_2019 = pop_est,
  capitale = c("Ngaoundéré", "Yaoundé", "Bertoua", "Maroua", "Douala",
               "Garoua", "Bamenda", "Bafoussam", "Ebolowa", "Buea"),
  stringsAsFactors = FALSE   # ne pas convertir les chaînes en facteurs
)
df_cmr

# tibble = version modernisée du data.frame (affichage tronqué, règles strictes).
library(tibble)
tbl_cmr <- as_tibble(df_cmr)
tbl_cmr
```

Le `tibble` est plus strict (pas de conversion silencieuse des chaînes en facteurs, affichage tronqué, refus d'index partiel ambigu) — il sera l'objet de référence du tidyverse.

## Indexation : trois conventions à connaître

R offre trois syntaxes pour accéder à une partie d'un tableau, et il faut savoir les lire toutes les trois car les forums et le code existant les mélangent. La notation `[ligne, colonne]` est la plus générale (laisser un côté vide signifie « tout »). La notation `$nom` est un raccourci pour extraire une colonne par son nom — résultat : un vecteur. La notation `[[ ]]` extrait un élément unique d'une liste/data.frame — utile quand le nom de colonne est dans une variable.

```{r}
#| label: indexation
# Notation [ligne, colonne] : vide à gauche = toutes les lignes, etc.
df_cmr[1, ]              # première région (toutes ses colonnes)
df_cmr[, "region"]       # colonne region, sortie vecteur
df_cmr[df_cmr$pop_2019 > 3e6, ]  # filtrage booléen : populations > 3M

# Notation $nom : extraction directe d'une colonne par son nom (vecteur).
df_cmr$pop_2019

# Notation [[ ]] : extrait un élément unique d'une liste/data.frame.
# Pratique quand le nom de la colonne est lui-même dans une variable.
df_cmr[["region"]]
```

En tidyverse on préfère un enchaînement de verbes. Le bloc qui suit lit comme une phrase : « prendre `tbl_cmr`, **puis** ne garder que les régions de plus de 3 millions, **puis** trier par population décroissante, **puis** garder ces trois colonnes ». Chaque verbe (`filter`, `arrange`, `select`) prend un tibble en entrée et retourne un tibble en sortie — c'est ce qui rend le pipe lisible.

```{r}
#| label: dplyr-intro
library(dplyr)
# Pipeline lu "à voix haute" : prendre tbl_cmr, PUIS filtrer, PUIS trier,
# PUIS sélectionner ces 3 colonnes. Chaque verbe prend/renvoie un tibble.
tbl_cmr |>
  filter(pop_2019 > 3e6) |>          # lignes : pop > 3 millions
  arrange(desc(pop_2019)) |>         # tri décroissant par population
  select(region, capitale, pop_2019) # ne garder que ces 3 colonnes
```

Le **pipe natif** `|>` (R ≥ 4.1) se lit « puis ». Il rend les pipelines lisibles à voix haute et évite les imbrications du type `select(arrange(filter(...)))` qui se lisent de l'intérieur vers l'extérieur.

## Le verbe `mutate` — créer une variable

`mutate()` ajoute (ou modifie) des colonnes dans un tibble. Le bloc ci-dessous calcule la population en millions, puis crée une variable catégorielle `pop_classe` via `case_when()` — l'équivalent lisible d'un `IF / ELSE IF / ELSE`. Le `TRUE ~ "Plus de 3M"` joue le rôle de la clause par défaut.

```{r}
#| label: mutate
# mutate ajoute (ou modifie) une ou plusieurs colonnes.
# case_when est un if/else if/else lisible : la 1ère condition VRAIE gagne.
tbl_cmr <- tbl_cmr |>
  mutate(
    pop_millions = pop_2019 / 1e6,
    pop_classe   = case_when(
      pop_2019 < 1e6      ~ "Moins de 1M",
      pop_2019 < 3e6      ~ "1 à 3M",
      TRUE                ~ "Plus de 3M"    # clause par défaut
    )
  )
tbl_cmr
```

## Le verbe `summarise` — agréger

`group_by()` partitionne le tibble selon une (ou plusieurs) variable(s) ; `summarise()` réduit ensuite **chaque groupe à une seule ligne** en appliquant des fonctions d'agrégation. Ici on obtient une ligne par classe de population, avec le nombre de régions, la population totale et la population moyenne dans chaque classe.

```{r}
#| label: summarise
# group_by partitionne le tibble par classe ; summarise réduit chaque groupe
# à UNE ligne en appliquant les fonctions d'agrégation.
tbl_cmr |>
  group_by(pop_classe) |>
  summarise(
    n_regions   = n(),            # n() = nombre de lignes dans le groupe
    pop_totale  = sum(pop_2019),
    pop_moyenne = mean(pop_2019)
  )
```

Cette grammaire `filter / mutate / group_by / summarise` couvre 80 % de ce que fait un démographe sur un microfichier. Les 20 % restants sont les jointures (J5) et les pivots (lendemain).

> 👉 **À pratiquer en autonomie** : exercices Q1 à Q3 de `exercice.qmd` (10–15 min). Les solutions sont dans `corrige.qmd`.

# Session « comment demander de l'aide en R » {#sec-aide}

> ⏱ **~10 minutes**. À insérer entre la session 1 et la session 2. Cette compétence évite 80 % des futurs blocages.

Quand vous serez bloqué pendant l'atelier (et vous le serez), vous avez **cinq réflexes** :

## 1. L'aide intégrée de R

Chaque fonction installée dans R a une page d'aide accessible **sans connexion internet**. `?nom` est le raccourci ; `help(nom)` est l'équivalent verbose ; `??motclé` (deux points d'interrogation) fait une recherche full-text dans toute la doc des packages installés. Le bloc est marqué `#| eval: false` parce qu'on ne veut pas ouvrir les pages d'aide au moment du rendu HTML.

```{r}
#| eval: false
?mean              # ouvre l'aide de la fonction mean()
help(mean)         # équivalent verbose
?dplyr::filter     # aide spécifique au filter de dplyr (évite conflit stats::filter)
??regression       # recherche full-text dans toute la doc installée
```

Pour chaque package, il existe aussi des **vignettes** — tutoriels longs maintenus par les auteurs du package. `vignette(package = "sf")` liste celles disponibles, `vignette("sf1")` ouvre la première.

```{r}
#| eval: false
vignette(package = "sf")   # liste les vignettes (tutoriels longs) du package sf
vignette("sf1")            # ouvre la vignette d'introduction de sf
```

## 2. Les cheatsheets RStudio

Aide-mémoire visuels d'une ou deux pages : **RStudio Help → Cheatsheets** (ou <https://posit.co/resources/cheatsheets/>). Indispensables pour `dplyr`, `tidyr`, `ggplot2`, `sf`. **Téléchargez ces 4 cheatsheets en début d'atelier**, gardez-les ouvertes à côté.

## 3. Erreur → Google → StackOverflow

Quand vous voyez une erreur R :

1. **Copier le message exact** dans Google.
2. Les premiers résultats sont presque toujours **StackOverflow** ou **RStudio Community**.
3. Lire la **réponse acceptée** (cochée en vert) ET les commentaires.

> 💡 Astuce : ajoutez `R` ou `R + nom-du-package` à votre recherche (ex. `R sf st_intersection error`).

## 4. Forums spécialisés

- <https://community.rstudio.com> — forum officiel Posit.
- <https://geocompx.org/post/> — communauté R-spatial (Lovelace, Pebesma).

## 5. ChatGPT, Claude et assistants IA

Très efficaces pour le code R, **à condition de** :

- Fournir le **message d'erreur exact** (pas une paraphrase).
- Fournir un **exemple minimal reproductible** (~ 10 lignes).
- **Toujours tester** le code suggéré dans votre console — l'IA hallucine parfois des fonctions inexistantes.

::: {.callout-warning title="Limites pédagogiques"}
Utilisez ces outils pour **dépasser un blocage**, pas pour **éviter de comprendre**. Si vous copiez sans relire, vous apprenez à utiliser une IA — pas R. Les deux compétences sont différentes.
:::

# Deuxième session — Projet RStudio et reproductibilité {#sec-projet}

> ⏱ **~1 heure**.

## Pourquoi un « projet » ?

Sans projet, le répertoire de travail R dépend de comment on a ouvert RStudio. Un script qui marche sur ta machine échouera sur celle d'un collègue dès la première ligne `read.csv("C:/Users/Ramesesse/...")`. Le projet RStudio fixe la racine, et le package `here` donne des chemins **relatifs** à cette racine.

Créer un projet (en salle) : `File → New Project → New Directory → New Project`, nommer `tp_jour1`, le placer sous `Documents/IFORD_2026/`.

## La fonction `here::here()`

`here::here()` détecte la racine du projet (présence d'un fichier `.Rproj` ou `.here`) et **reconstruit** des chemins relatifs à cette racine, dans la syntaxe de chemin native de l'OS courant. Appelée sans argument, elle retourne la racine. Avec des arguments, elle assemble les morceaux : `here("data", "monfichier.csv")` devient `C:/Users/.../monfichier.csv` sous Windows et `/home/.../monfichier.csv` sous Linux, sans qu'on ait à s'en soucier.

```{r}
#| label: here
library(here)   # gestion de chemins relatifs à la racine du projet
here()                                       # racine du projet RStudio
here("data", "monfichier.csv")               # chemin construit relativement
```

À partir de maintenant, **aucun chemin absolu** dans nos scripts. Si un participant écrit `"C:/Users/.../bureau/fichier.csv"`, c'est un bug en attente.

## Lire un fichier d'enquête démographique camerounaise

Démonstration sur un extrait ménages format Stata (typique DHS / MICS / ECAM). `haven::read_dta()` lit un fichier `.dta` en préservant les labels Stata. `dim()` retourne (nlignes, ncolonnes), `names()` liste les variables (on tronque à 20 ici car un microfichier DHS en a souvent ~ 1 500). Le bloc est `eval: false` parce que le fichier réel arrive après inscription DHS et fait l'objet du J4.

```{r}
#| label: lecture-enquete
#| eval: false
library(haven)   # lecture de fichiers Stata (.dta), SPSS (.sav), SAS (.sas7bdat)
# read_dta : lit un .dta Stata en préservant les labels (étiquettes de valeurs).
hh <- read_dta(here("datasets", "cameroun", "dhs_mics", "CMHR71FL.DTA"))
dim(hh)              # (lignes, colonnes) — un fichier ménages DHS = ~15k × ~1500
names(hh)[1:20]      # premiers noms de variables
```

En attendant l'arrivée du microfichier brut (J4), on travaille sur les **indicateurs agrégés DHS Cameroun 2018** par région, déjà téléchargés via `rdhs::dhs_data()` depuis l'API officielle DHS StatCompiler. Format long, une ligne par couple (région × indicateur), aucune valeur simulée.

```{r}
#| label: load-dhs-cmr2018
library(readr)   # read_csv : lecture rapide et plus prudente que read.csv()
library(tidyr)   # pivot_wider / pivot_longer pour réorganiser

# Le CSV est en format LONG (1 ligne par couple région × indicateur).
# show_col_types = FALSE évite l'affichage du diagnostic de types.
dhs <- read_csv("../_commons/data/dhs_cmr/indicateurs_dhs_cmr_2018.csv",
                show_col_types = FALSE)

# pivot_wider : passe en format LARGE — 1 ligne par région, 1 col par indicateur.
# rename : renomme les codes StatCompiler par des noms parlants en français.
dhs_wide <- dhs |>
  select(region, indicateur, valeur) |>
  pivot_wider(names_from = indicateur, values_from = valeur) |>
  rename(
    tx_eau_ameliore  = WS_SRCE_H_IMP,
    tx_electricite   = HC_ELEC_H_ELC,
    tx_alpha_femmes  = ED_LITR_W_LIT,
    tx_alpha_hommes  = ED_LITR_M_LIT,
    taille_menage    = HC_HHSZ_H_AVG
  )

dhs_wide
```

Premier coup d'œil systématique : `skimr::skim()` produit en une commande un résumé par variable (type, valeurs manquantes, distribution). C'est votre **premier réflexe** sur toute table — avant même d'écrire la moindre analyse.

```{r}
#| label: skim
library(skimr)
# skim() produit en 1 commande un résumé : type, valeurs manquantes, distribution
# par variable. À utiliser SYSTÉMATIQUEMENT avant toute analyse.
skim(dhs_wide)
```

## Calcul d'indicateurs démographiques de base

Sur des données déjà agrégées par région, on illustre `arrange(desc(...))` pour ordonner, `mutate()` pour dériver un nouvel indicateur (écart hommes-femmes en alphabétisation, par exemple), et `summarise()` global pour produire les statistiques nationales pondérées par taille de région (à venir J4).

```{r}
#| label: indicateurs-base
# On dérive un indicateur (écart H-F) puis on classe les régions dessus.
dhs_wide |>
  mutate(ecart_alpha_hf = tx_alpha_hommes - tx_alpha_femmes) |>
  arrange(desc(ecart_alpha_hf)) |>
  select(region, tx_alpha_femmes, tx_alpha_hommes, ecart_alpha_hf,
         tx_electricite, taille_menage)
```

> **Note méthodologique importante :** ces indicateurs sont déjà pondérés par le plan de sondage DHS (poids `hv005 / 1e6`, stratification à deux degrés) côté StatCompiler. Si tu veux les recalculer depuis le microfichier brut, il faut explicitement `srvyr::as_survey_design()` — on y revient J4.

# Troisième session — Qu'est-ce qu'un objet spatial ? {#sec-spatial-intro}

> ⏱ **~1h30**. Pédagogie clé : insister sur l'analogie « data.frame + colonne géométrie », c'est ce qui débloque les débutants.

## L'intuition

Un `data.frame` classique a des **lignes** (observations) et des **colonnes** (variables). Un objet **spatial** est un `data.frame` **augmenté d'une colonne de géométries** — un point, une ligne, un polygone. Cette colonne sait comment se positionner sur la surface de la Terre.

Le format dominant en R aujourd'hui est `sf` (Simple Features) [@pebesma2018simple], qui implémente la norme OGC ISO 19125. `sf` remplace l'ancien package `sp`. On utilise **toujours `sf` en 2026**.

## Le package `sf` en 3 fonctions

Avant tout `sf` repose sur trois bibliothèques C/C++ — **GDAL** lit/écrit les formats (Shapefile, GeoJSON, GeoTIFF…), **GEOS** fait les opérations géométriques (intersection, union, distance), **PROJ** gère les projections. `packageVersion("sf")` renvoie la version du package R, `sf_extSoftVersion()` celle des trois bibliothèques externes — il faut savoir les retrouver en cas de bug pour reporter un environnement clair.

```{r}
#| label: sf-intro
library(sf)   # sf = "Simple Features" : objets spatiaux vectoriels (norme OGC)
packageVersion("sf")     # version R du package
sf_extSoftVersion()      # versions des bibliothèques C/C++ : GDAL, GEOS, PROJ
```

Ces trois bibliothèques sont les fondations de tout SIG dans le monde. R les expose via `sf`.

## Charger les limites administratives du Cameroun

On charge nos données. `source()` exécute le script `fetch_data.R` qui définit la fonction `fetch_gadm_cameroon()`. Cette dernière vérifie qu'un JSON GADM existe localement et retourne son chemin ; si non, elle s'arrête avec un message expliquant où télécharger le fichier. `sf::read_sf()` lit ensuite le JSON et retourne un objet `sf` (data.frame + géométrie).

```{r}
#| label: load-adm
# source() exécute un script et ramène ses fonctions dans l'environnement.
source("../_commons/helpers/fetch_data.R")

# fetch_gadm_cameroon(n) retourne le CHEMIN local du JSON GADM niveau n,
# en vérifiant qu'il existe (sinon message d'aide pour télécharger).
# read_sf() ouvre ce JSON et retourne un objet sf (data.frame + géométrie).
adm0 <- read_sf(fetch_gadm_cameroon(0))   # frontière nationale
adm1 <- read_sf(fetch_gadm_cameroon(1))   # 10 régions
adm3 <- read_sf(fetch_gadm_cameroon(3))   # ~360 arrondissements
```

Premier réflexe : que contient l'objet ? `print()` sur un `sf` affiche un en-tête standardisé (type de géométrie, dimensions, emprise, CRS) puis les premières lignes du tableau attributaire. `names()` liste les colonnes, `nrow()` compte les entités, `st_geometry_type()` retourne le type géométrique de chaque entité (MULTIPOLYGON ici) — `table()` les compte par type.

```{r}
#| label: explore-adm
print(adm1)        # entête sf : type, dimensions, emprise (bbox), CRS, attributs
names(adm1)        # liste des colonnes attributaires
nrow(adm1)         # nombre d'entités spatiales (10 régions attendues)
# table() compte les occurrences de chaque type géométrique.
st_geometry_type(adm1) |> table()
```

## Anatomie d'un objet `sf`

Quatre fonctions à mémoriser pour interroger un objet `sf` : `class()` montre que c'est à la fois un `sf` ET un `data.frame` (héritage multiple) ; `st_bbox()` retourne l'emprise rectangulaire (xmin, ymin, xmax, ymax) ; `st_crs()$input` la description littérale du CRS ; `st_crs()$epsg` son code EPSG numérique. EPSG est un catalogue international de CRS — 4326 = WGS 84 géographiques par exemple.

```{r}
#| label: anatomie-sf
class(adm1)              # héritage : un sf EST AUSSI un data.frame
st_bbox(adm1)            # emprise rectangulaire (xmin, ymin, xmax, ymax)
st_crs(adm1)$input       # description littérale du CRS
st_crs(adm1)$epsg        # code EPSG (4326 = WGS 84 géographiques)
```

L'objet `adm1` est **à la fois** un `data.frame` (tu peux y appliquer `dplyr`) **et** un objet spatial (tu peux y appliquer des opérations géométriques). C'est le génie de `sf`.

Le bloc qui suit montre que `dplyr` marche directement sur un `sf`. `st_drop_geometry()` retire la colonne géométrie pour produire un tibble pur — utile quand on veut juste imprimer ou exporter une table d'attributs sans le poids des polygones.

```{r}
#| label: dplyr-on-sf
# dplyr fonctionne tel quel sur un sf (la géométrie suit automatiquement).
# st_drop_geometry retire la colonne géométrie : on obtient un tibble pur,
# beaucoup plus léger à afficher / exporter.
adm1 |>
  st_drop_geometry() |>
  select(NAME_1, GID_1) |>
  arrange(NAME_1)
```

## Premier filtre spatial : la région du Centre

Filtrer un `sf`, c'est juste filtrer un `data.frame` — la géométrie suit automatiquement. On obtient un objet `sf` à une seule ligne. `st_geometry()` extrait juste la géométrie (sans les attributs), ce qui est utile pour un `plot()` minimaliste.

```{r}
#| label: centre
# Filtrer un sf = filtrer un data.frame : la géométrie suit la ligne retenue.
centre <- adm1 |> filter(NAME_1 == "Centre")
# st_geometry extrait juste la couche géométrique (sans attributs) ;
# plot() de base R dessine alors un contour minimaliste.
plot(st_geometry(centre),
     col  = "grey90", border = "steelblue", lwd = 1.5,
     main = "Région du Centre (Cameroun) — GADM v4.1",
     axes = TRUE)
```

# Quatrième session — Premier coup d'œil cartographique {#sec-carto-base}

> ⏱ **~1 heure**. Trois moteurs : `plot()` (15 min), `ggplot + geom_sf` (25 min), `tmap` (20 min).

## Avec `plot()` (base R)

Le plus minimaliste, utile pour vérifier rapidement. `plot(st_geometry(x))` dessine uniquement les contours sans coloration thématique. `add = TRUE` superpose la couche suivante sur le même graphique, ce qui permet d'empiler ici les régions et la frontière nationale ADM0.

```{r}
#| label: plot-base
# 1ʳᵉ couche : les 10 régions (contours fins gris).
plot(st_geometry(adm1), border = "grey50",
     main = "Régions du Cameroun (GADM v4.1)",
     axes = TRUE)
# add = TRUE : superposer la couche suivante sur le MÊME graphique.
plot(st_geometry(adm0), border = "black", lwd = 2, add = TRUE)
# Caption manuelle car plot() de base R n'a pas de "labs(caption=...)".
mtext("Source : GADM v4.1 · IFORD x GDSG 2026",
      side = 1, line = 4, cex = 0.7, adj = 1)
```

## Avec `ggplot2`

`ggplot2` étendu par `sf` ajoute le `geom_sf()` qui sait dessiner n'importe quelle géométrie (point/ligne/polygone). On l'utilise comme n'importe quel `geom_*` : on mappe des attributs sur des esthétiques (`fill = NAME_1`). `geom_sf_label()` pose une étiquette au centroïde de chaque polygone. `scale_fill_viridis_d()` applique une palette discrète daltonien-friendly. `theme_iford()` et `iford_caption()` sont nos helpers maison (chargés via `source()` ci-dessous) pour homogénéiser le rendu.

```{r}
#| label: ggplot-adm
source("../_commons/helpers/theme_iford.R")   # theme_iford, iford_caption
library(ggplot2)

ggplot(adm1) +
  # geom_sf dessine la géométrie ; fill = NAME_1 colore par région.
  geom_sf(aes(fill = NAME_1), color = "white", linewidth = 0.3, show.legend = FALSE) +
  # Étiquette posée au centroïde de chaque polygone.
  geom_sf_label(aes(label = NAME_1), size = 2.8, colour = "black",
                fill = scales::alpha("white", 0.75), label.size = 0,
                fontface = "bold", label.padding = unit(0.1, "lines")) +
  # Palette viridis discrète : daltonien-friendly.
  scale_fill_viridis_d(option = "G") +
  labs(
    title    = "Les 10 régions du Cameroun",
    subtitle = "Limites administratives ADM1 (GADM v4.1)",
    caption  = iford_caption("Source : GADM v4.1, www.gadm.org")
  ) +
  theme_iford()
```

## Avec `tmap` (cartographie thématique)

`tmap` est la grammaire « tidy » de la carte thématique [@hijmans2024terra]. Sa version 4 distingue deux **modes** : `plot` (statique, pour publication) et `view` (interactif Leaflet, pour exploration). Le bloc qui suit construit une carte par couches successives : `tm_shape()` fixe la couche de données, `tm_polygons()` dessine les polygones colorés par `NAME_1`, et `tm_title()` / `tm_credits()` posent les éléments d'habillage. `setup_tmap_iford()` est notre helper qui applique les défauts visuels de l'atelier.

```{r}
#| label: tmap-intro
library(tmap)
setup_tmap_iford()   # applique les défauts visuels de l'atelier

# tm_shape fixe la couche, puis chaque tm_* ajoute une représentation.
tm_shape(adm1) +
  tm_polygons(
    fill        = "NAME_1",                                    # variable encodée
    fill.scale  = tm_scale_categorical(values = "brewer.set3"),# palette qualitative
    fill.legend = tm_legend("Région")
  ) +
  tm_text("NAME_1", size = 0.6, col = "grey20") +              # étiquettes des régions
  tm_title("Cameroun — découpage régional (10 régions)") +
  tm_credits("Source : GADM v4.1 · IFORD x GDSG 2026",
             position = c("right", "bottom"))
```

Pour basculer en interactif on change de mode global avec `tmap_mode("view")`. Le bloc reste `eval: false` parce que le HTML statique ne sait pas afficher l'iframe Leaflet ici. `tmap_mode("plot")` revient au statique — important de toujours revenir, sinon les graphiques suivants seront eux aussi interactifs.

```{r}
#| label: tmap-view
#| eval: false
tmap_mode("view")              # bascule en mode interactif (Leaflet)
tm_shape(adm1) +
  tm_polygons(fill = "NAME_1", fill_alpha = 0.5)
tmap_mode("plot")              # IMPORTANT : revenir au mode statique
```

# Cinquième session — La pensée projective : un détour critique {#sec-crs}

> ⏱ **~1h30**. Séance la plus dense de J1. **Pause de 5-10 min juste avant** est obligatoire.

## Pourquoi un CRS ?

La Terre est (approximativement) un ellipsoïde. Une carte est plate. Il faut donc **projeter** : transformer des coordonnées sphériques (longitude, latitude) en coordonnées planes (x, y en mètres). Aucune projection n'est parfaite — chacune préserve une propriété (angles, aires, distances) au prix d'une autre. C'est un compromis politique autant que mathématique.

Trois familles à connaître :

| Famille | Code EPSG | Usage |
|---|---|---|
| **WGS 84 géographiques** | 4326 | Standard d'échange (GPS, GeoJSON, KML). Coordonnées en degrés. **Pas pour mesurer.** |
| **UTM** | 32632 (zone 32N) et 32633 (zone 33N) pour le Cameroun | Coordonnées planes locales en mètres. Calcul de distances et de surfaces. |
| **Web Mercator** | 3857 | Fonds OpenStreetMap, Google Maps. **Déforme énormément les aires** près des pôles — ne jamais l'utiliser pour des statistiques. |

Le Cameroun chevauche deux fuseaux UTM (32N à l'ouest, 33N à l'est) ; pour les calculs nationaux, on utilise souvent une projection conique conforme adaptée.

## Démo : la confusion qui coûte cher

On crée deux points isolés en WGS 84 (longitude, latitude) avec `st_sfc(st_point(...), crs = 4326)`. `st_sfc` = « simple feature collection » : une géométrie sans tableau d'attributs. On compare ensuite deux distances : une **naïve** (Pythagore sur les degrés, ce qui n'a aucun sens physique) et la **vraie** distance géodésique calculée par `st_distance()`. La différence pédagogique est saisissante.

```{r}
#| label: crs-warning
# st_sfc = simple feature collection (géométrie + CRS, sans attributs).
# st_point(c(lon, lat)) crée un point ; crs = 4326 = WGS 84 (degrés GPS).
yaounde <- st_sfc(st_point(c(11.5021, 3.8480)), crs = 4326)
douala  <- st_sfc(st_point(c(9.7679, 4.0511)), crs = 4326)

# Pythagore sur des degrés : aucun sens physique (un degré de longitude
# ne fait pas la même distance qu'un degré de latitude).
distance_fausse <- sqrt((11.5021 - 9.7679)^2 + (3.8480 - 4.0511)^2)
cat("Distance naïve sur degrés :", round(distance_fausse, 4), "(unité ??)\n")

# st_distance détecte le CRS géographique et calcule la distance géodésique
# sur l'ellipsoïde (résultat en mètres avec l'unité attachée).
distance_correcte <- st_distance(yaounde, douala)
distance_correcte
```

Sur le terrain Yaoundé–Douala fait ~240 km. Si on ne pose pas le CRS et qu'on traite les longitudes/latitudes comme des coordonnées planes, on obtient un nombre sans dimension impossible à interpréter.

## Reprojeter un objet

`st_transform()` reprojette un objet `sf` vers un autre CRS en recalculant chaque coordonnée. Ici on passe de WGS 84 (degrés) à UTM 32N (mètres, EPSG:32632), ce qui est le minimum pour pouvoir mesurer des surfaces. `st_area()` retourne une superficie en unités du CRS (donc m²) — on divise par 10⁶ pour obtenir des km². Le résultat est ajouté comme une colonne au tibble pour pouvoir trier dessus.

```{r}
#| label: reprojection
# st_transform recalcule chaque coordonnée vers un nouveau CRS.
# EPSG:32632 = UTM zone 32N (mètres, adapté à l'ouest du Cameroun).
adm1_utm32 <- st_transform(adm1, crs = 32632)
st_crs(adm1_utm32)$input

# st_area retourne une surface en m² (unité du CRS) ; on convertit en km².
adm1_utm32$superficie_km2 <- as.numeric(st_area(adm1_utm32)) / 1e6
adm1_utm32 |>
  st_drop_geometry() |>
  select(NAME_1, superficie_km2) |>
  arrange(desc(superficie_km2))
```

Vérification : la somme doit être proche de **475 442 km²** (superficie officielle du Cameroun). `sum()` agrège la colonne, `round()` arrondit à l'entier.

```{r}
# Contrôle de cohérence : somme proche de 475 442 km² (chiffre officiel CMR).
sum(adm1_utm32$superficie_km2) |> round()
```

L'écart résiduel (souvent +/− 1 %) vient de la généralisation des polygones GADM et de la déformation UTM hors fuseau. Pour des calculs « officiels » on utilisera des polygones BUCREP haute résolution avec une projection conforme nationale.

## Démo critique : Web Mercator (EPSG:3857) ment sur les aires

Web Mercator est la projection des fonds OpenStreetMap, Google Maps, Mapbox. **Utile** pour les cartes web. **Inadaptée** aux statistiques car elle déforme les aires en s'éloignant de l'équateur. Vérifions sur le Cameroun.

On reprojette en EPSG:3857 et on recalcule les surfaces. On assemble ensuite un tibble qui met côte à côte la surface UTM (référence), la surface Web Mercator, et leur ratio. Si Web Mercator était fidèle, le ratio serait toujours 1.

```{r}
#| label: webmercator-demo
# Reprojection en Web Mercator (EPSG:3857), puis surface en km².
adm1_webmerc <- st_transform(adm1, crs = 3857)
adm1_webmerc$webmerc_km2 <- as.numeric(st_area(adm1_webmerc)) / 1e6

# Table de comparaison : si Web Mercator était fidèle, ratio = 1 partout.
comparaison <- tibble::tibble(
  region        = adm1_utm32$NAME_1,
  utm32N_km2    = round(adm1_utm32$superficie_km2),
  webmerc_km2   = round(adm1_webmerc$webmerc_km2),
  ratio_webmerc = round(adm1_webmerc$webmerc_km2 / adm1_utm32$superficie_km2, 2)
)
comparaison
```

**Lecture critique :** Web Mercator surestime la superficie d'un facteur **~1.0 au sud du Cameroun** (proche équateur) à **~1.04 au nord** (Maroua, ~11° latitude). Sur le Groenland ou la Sibérie le facteur dépasse 10. Une choroplèthe en Web Mercator donne une **lecture politique faussée** : les régions du nord paraissent plus grandes qu'elles ne le sont.

::: {.callout-important title="Règle absolue"}
**Web Mercator (EPSG:3857)** est interdit pour toute statistique spatiale. Réservé strictement aux **fonds de carte web** où on dessine des points/lignes sur une tuile OpenStreetMap. Pour mesurer, agréger, comparer : UTM ou Lambert.
:::

## Quand on cartographie pour le web

Le bon réflexe pour une carte interactive : **garder les données en CRS adapté** (UTM, Lambert) pour les calculs, et **laisser `leaflet` / `tmap view` reprojeter en Web Mercator** automatiquement à l'affichage. Ne **jamais** stocker ses données projetées en Web Mercator.

Le bloc qui suit montre la bonne pratique : on garde `adm1_utm32` (UTM) comme source, et on active le mode `view` pour que `tmap` se charge de la reprojection web automatiquement, sans qu'on n'altère le fichier source.

```{r}
#| label: webmerc-affichage
#| eval: false
tmap_mode("view")
tm_shape(adm1_utm32) + tm_polygons(fill = "NAME_1")
tmap_mode("plot")
```

# Sixième session — Première vraie carte : densité régionale {#sec-densite}

> ⏱ **~1 heure**. Récap appliqué : on combine TOUT ce qu'on a vu sur un seul livrable.

On combine les estimations BUCREP par région et la géométrie. D'abord on assemble une table population minimaliste avec `tibble()`. Ensuite `left_join()` la fusionne avec `adm1_utm32` en utilisant `NAME_1` comme clé — comme `adm1_utm32` est un `sf`, le résultat reste un `sf` (la géométrie suit). `mutate()` calcule la densité (habitants par km²). `st_drop_geometry()` puis `arrange()` produisent un classement attributaire pur, sans le poids des polygones.

```{r}
#| label: densite
# On reconstruit une mini-table population avec la clé NAME_1 = nom de région.
pop_tbl <- tibble(NAME_1 = regions, pop_2019 = pop_est)

# left_join : on garde toutes les lignes de adm1_utm32 et on attache la
# population correspondante. Comme adm1_utm32 est un sf, le résultat reste sf.
adm1_pop <- adm1_utm32 |>
  left_join(pop_tbl, by = "NAME_1") |>
  mutate(densite = pop_2019 / superficie_km2)   # densité = hab / km²

# Tri descendant + extraction du tableau pur (sans géométrie).
adm1_pop |>
  st_drop_geometry() |>
  select(NAME_1, pop_2019, superficie_km2, densite) |>
  arrange(desc(densite))
```

Pour la carte choroplèthe : `tm_scale_intervals(style = "jenks", n = 5)` découpe la variable continue en 5 classes optimisées (algorithme de Fisher-Jenks qui maximise la variance inter-classe). `values = "brewer.yl_or_rd"` applique une palette séquentielle jaune→rouge adaptée à une variable positive croissante. `tm_text("NAME_1")` pose le nom de chaque région au centroïde.

```{r}
#| label: carte-densite
tm_shape(adm1_pop) +
  tm_polygons(
    fill = "densite",
    # Jenks (Fisher-Jenks) : découpe optimale qui maximise la variance INTER classes.
    # Palette jaune→rouge : séquentielle, adaptée à une variable positive croissante.
    fill.scale  = tm_scale_intervals(style = "jenks", n = 5,
                                     values = "brewer.yl_or_rd"),
    fill.legend = tm_legend("Densité\n(hab/km²)")
  ) +
  tm_text("NAME_1", size = 0.6, col = "grey20") +     # étiquette de chaque région
  tm_compass(position = c("right", "top"), size = 1.2) +
  tm_scalebar(position = c("left", "bottom")) +
  tm_title("Densité de population par région — Cameroun, estimations 2019",
           position = c("left", "top")) +
  tm_credits("Source : BUCREP (estimations), GADM v4.1\nAtelier IFORD x GDSG 2026",
             position = c("right", "bottom"))
```

**Lecture critique en salle :** le Littoral et l'Ouest sortent en tête. Pourquoi ? Que dirait un démographe qui voit ça ? Que disent les estimations BUCREP officielles versus WorldPop top-down pour 2020 ?

# Septième session — Wrap-up et devoirs {#sec-wrap-up}

> ⏱ **~30 minutes**. Récap + diffusion de `exercice.qmd` pour le soir.

## Ce qu'on a vu

- Vecteurs, types, coercion, recyclage.
- `data.frame` et `tibble`, indexation, dplyr (`filter`, `mutate`, `group_by`, `summarise`).
- Projet RStudio + `here` = reproductibilité.
- Lecture d'enquêtes démographiques (`haven` pour Stata).
- Anatomie d'un objet `sf` : data.frame + colonne géométrie + CRS.
- Trois moteurs de carte (`plot`, `ggplot2`, `tmap`).
- CRS : WGS 84 vs UTM vs Web Mercator, reprojection, calcul d'aires.
- Première carte choroplèthe propre.

## Pour demain (J2)

Demain on attaque les opérations vectorielles sérieuses : `st_join`, `st_buffer`, `st_intersection`, `st_union`, dissolution de polygones (ADM3 → ADM1), et on entrera dans les fichiers BUCREP officiels du RGPH 4 si on les a.

## Devoir individuel (30 min, à faire le soir)

Le devoir individuel constitue l'exercice **Q6** de `exercice.qmd` ; le corrigé est dans `corrige.qmd`. Résumé : créer un projet RStudio `tp_personnel`, charger les ADM3 GADM Cameroun, filtrer une région d'origine, produire et exporter une carte des départements avec `tmap`.

# Sources et licences {#sec-sources}

| Donnée | Source | Licence |
|---|---|---|
| GADM v4.1 ADM0-3 Cameroun | <https://gadm.org/download_country.html> | Académique gratuit |
| Estimations population régionale 2019 | BUCREP (ordres de grandeur pédagogiques) | À actualiser RGPH 4 |
| Indicateurs agrégés DHS Cameroun 2018 (rdhs/StatCompiler) | <https://dhsprogram.com/data/dataset/Cameroon_Standard-DHS_2018.cfm> | DHS Program |

Code distribué sous **CC-BY 4.0** au nom du GDSG / IFORD.

## Références méthodologiques

@pebesma2018simple ; @tatem2017worldpop ; @ins_eds_mics_2018 ; @bucrep_rgph4.
