---
title: "J1 — Introduction à R et à la pensée spatiale"
subtitle: "Atelier régional IFORD × GDSG · Yaoundé · 27 juillet 2026"
author: "Ramesesse Dzita · Geospatial Data Science Group"
date: "2026-07-27"
---

## Bienvenue à l'IFORD

::: {.columns}
::: {.column width="60%"}
**Atelier régional R-Spatial**

10 jours · 27 juillet – 7 août 2026

Première collaboration officielle entre :

- **IFORD** — Institut de Formation et de Recherche Démographiques
- **GDSG** — Geospatial Data Science Group de l'IFORD
:::
::: {.column width="40%"}
**Niveau**

Débutant en R · Débutant en SIG

**Public**

Statisticiens INS, démographes, techniciens de ministères, ONG, organisations internationales — Afrique francophone et anglophone.
:::
:::

## Tour de table

Chacun(e), en 2 minutes :

1. Nom, institution, pays.
2. Domaine de travail principal.
3. Expérience préalable avec R, avec un SIG (QGIS, ArcGIS, SAS Mapping…).
4. **Une attente concrète** pour les 10 jours.

::: {.takeaway}
J'ai besoin de savoir où chacun part pour calibrer le rythme.
:::

## Le programme à 10 000 m

| Phase | Jours | Thème |
|---|---|---|
| **Fondations** | J1-J3 | R, sf, CRS, cartographie |
| **Analyse appliquée** | J4-J7 | Raster, jointures, statistiques, télédétection |
| **Population & restitution** | J8-J10 | Top-down, bottom-up, mini-projet |

## J1 — Objectifs (8h)

À la fin de la journée, chaque participant doit pouvoir :

1. Naviguer dans RStudio et créer un projet reproductible.
2. Manipuler un `data.frame` d'enquête démographique camerounaise.
3. Comprendre ce qui distingue un `data.frame` d'un objet **spatial**.
4. Charger les limites administratives du Cameroun.
5. Produire une **première carte propre**.
6. Énoncer ce qu'est un **CRS** et pourquoi le confondre coûte des kilomètres.

## Trois fichiers de travail

Toute la journée tourne autour de trois fichiers dans `pedagogie/J01_intro_R_pensee_spatiale/` :

- **`demo.qmd`** — la démonstration linéaire que je vais dérouler.
- **`exercice.qmd`** — les questions Q1 à Q6 à pratiquer (en séance + le soir).
- **`corrige.qmd`** — les solutions commentées, à n'ouvrir **qu'après** votre tentative.

# 1. Pourquoi R ? {data-state="section-break"}

## R vs Excel vs Stata vs SPSS

::: {.columns}
::: {.column width="50%"}
**Excel** — saisie + visualisation rapide.

→ Pas reproductible. Pas d'audit possible.

**Stata / SPSS** — analyse statistique solide.

→ Licences chères. Écosystème géospatial pauvre.
:::
::: {.column width="50%"}
**R**

- Gratuit, open source, déployable partout.
- Scriptable → reproductible → auditable.
- Riche en **démographie** et **géospatial** : `sf`, `terra`, `tmap`, `spdep`, `rdhs`, `wopr`.
- Adopté par **WorldPop, DHS Program, INED, INSEE, INSPQ**.
:::
:::

::: {.takeaway}
L'idée n'est pas de remplacer Stata. C'est d'**augmenter** votre boîte à outils d'une dimension spatiale.
:::

## R + RStudio en 30 secondes

- **R** = le moteur (langage + interpréteur).
- **RStudio** = l'éditeur (IDE) qui rend R utilisable.
- **Quarto** = le système de publication scientifique (successeur R Markdown).
- **Git** = la gestion de versions.

Ces quatre logiciels seront vos compagnons des 10 jours.

# 2. R comme calculatrice {data-state="section-break"}

## Premier code

Deux vecteurs parallèles (`c()` concatène), puis trois fonctions d'inspection sur le vecteur numérique : `length()` compte les éléments, `sum()` totalise, `mean()` calcule la moyenne. Les `;` séparent plusieurs commandes sur une même ligne — pratique pour les slides, à éviter dans les scripts longs.

```{r}
#| echo: true
# Les 10 régions du Cameroun
regions <- c("Adamaoua", "Centre", "Est", "Extrême-Nord", "Littoral",
             "Nord", "Nord-Ouest", "Ouest", "Sud", "Sud-Ouest")
pop_est <- c(1340000, 4400000, 870000, 4200000, 3400000,
             2700000, 2000000, 2000000, 800000, 1700000)

length(regions); sum(pop_est); mean(pop_est)
```

## Opérations vectorielles

Une division par un scalaire s'applique élément par élément (vectorisation). Le filtre `regions[pop_est > 3e6]` exploite un autre vecteur booléen comme index : on garde les régions dont la population dépasse 3 M.

```{r}
#| echo: true
pop_millions <- pop_est / 1e6
round(pop_millions, 2)

# Filtrer
regions[pop_est > 3e6]
```

R fait par défaut des **opérations vectorielles** — pas besoin de boucle pour appliquer une opération à 10 ou 10 millions d'éléments.

## Types : numeric, character, logical

`class()` retourne la classe haute (interprétation). Le bloc montre aussi la **coercion implicite** : `c(1, 2, "trois")` force tout en `character` car c'est le type qui peut tout contenir.

```{r}
#| echo: true
class(regions)
class(pop_est)
class(pop_est > 3e6)

# Coercion silencieuse à éviter
mix <- c(1, 2, "trois")
class(mix)
```

::: {.warning-box}
**Piège :** un seul `character` dans un vecteur numérique → R convertit **tout** en chaîne. Bug fréquent à la lecture de CSV mal formatés.
:::

# 3. data.frame et tibble {data-state="section-break"}

## La table de données

Un `tibble()` assemble des colonnes nommées en un tableau. Toutes les colonnes doivent avoir la même longueur. L'affichage du tibble est tronqué automatiquement — pas de risque d'inonder la console avec 10 000 lignes.

```{r}
#| echo: true
library(tibble)
library(dplyr)

tbl_cmr <- tibble(
  region   = regions,
  pop_2019 = pop_est,
  capitale = c("Ngaoundéré", "Yaoundé", "Bertoua", "Maroua", "Douala",
               "Garoua", "Bamenda", "Bafoussam", "Ebolowa", "Buea")
)
tbl_cmr
```

## Les 5 verbes dplyr qui couvrent 80 % des cas

Chaîne de trois verbes : `filter` (garder des lignes), `arrange` (trier), `select` (garder des colonnes). Chaque verbe prend un tibble et en retourne un autre — le pipe `|>` les enchaîne lisiblement.

```{r}
#| echo: true
tbl_cmr |>
  filter(pop_2019 > 3e6) |>
  arrange(desc(pop_2019)) |>
  select(region, capitale, pop_2019)
```

Lecture orale : « prendre `tbl_cmr`, **puis** filtrer les régions > 3M, **puis** trier par population décroissante, **puis** sélectionner ces colonnes ».

## `mutate` — créer une variable

`mutate()` ajoute ou modifie des colonnes ; `case_when()` est un `IF/ELSE` lisible où chaque condition donne une valeur, dans l'ordre d'évaluation.

```{r}
#| echo: true
tbl_cmr <- tbl_cmr |>
  mutate(
    pop_millions = pop_2019 / 1e6,
    classe = case_when(
      pop_2019 < 1e6 ~ "Moins de 1M",
      pop_2019 < 3e6 ~ "1 à 3M",
      TRUE           ~ "Plus de 3M"
    )
  )
tbl_cmr
```

## `group_by + summarise` — agréger

`group_by` partitionne le tibble par modalité de la variable de groupement ; `summarise` réduit ensuite chaque groupe à une seule ligne avec les fonctions d'agrégation choisies.

```{r}
#| echo: true
tbl_cmr |>
  group_by(classe) |>
  summarise(
    n_regions = n(),
    pop_totale = sum(pop_2019),
    pop_moyenne = mean(pop_2019)
  )
```

## Le pipe `|>` se lit « puis »

```r
data |>
  filter(...) |>
  mutate(...) |>
  group_by(...) |>
  summarise(...)
```

::: {.takeaway}
Une fois cette grammaire intériorisée, vous lisez n'importe quel script de démographe — DHS, WorldPop, INED — en quelques secondes.
:::

# 4. Projet RStudio et reproductibilité {data-state="section-break"}

## Pourquoi un « projet » ?

Sans projet, le répertoire de travail R dépend de comment vous avez ouvert RStudio. Un script qui marche chez vous **échoue chez votre collègue** dès la ligne :

```r
read.csv("C:/Users/Ramesesse/Bureau/fichier.csv")
```

Le projet RStudio + `here::here()` règle ça.

## `here` rend les chemins universels

`here()` détecte la racine du projet (présence d'un `.Rproj` ou d'un `.here`) et reconstruit des chemins relatifs à cette racine, dans la syntaxe de l'OS courant. Aucun changement à faire entre Windows, Mac et Linux.

```{r}
#| echo: true
library(here)
here()                               # racine du projet
here("data", "monfichier.csv")       # chemin OS-indépendant
```

::: {.warning-box}
**Règle absolue** des 10 jours : aucun chemin absolu dans vos scripts. Si je vois `"C:/..."`, je hurle.
:::

## Lire une enquête : EDS-MICS Cameroun 2018

`haven::read_dta()` charge un fichier Stata en préservant les labels. `dim()` retourne (nlignes, ncolonnes) ; `names()[1:20]` liste les 20 premières variables (un microfichier DHS en a souvent ~1 500).

```r
library(haven)
hh <- read_dta(here("data", "DHS_MICS", "CMHR71FL.DTA"))
dim(hh); names(hh)[1:20]
```

`haven` lit Stata `.dta`, SPSS `.sav`, SAS `.sas7bdat` — les trois formats que vous croisez dans les Instituts Nationaux de Statistique.

## Premier réflexe : `skim`

`skimr::skim()` produit en une commande un résumé par variable (type, valeurs manquantes, distribution). C'est le **premier geste** sur tout nouveau microfichier.

```r
library(skimr)
skim(hh)
```

À chaque nouveau fichier, ça doit être votre premier geste.

## Indicateurs régionaux EDS — démo

`group_by(region) |> summarise(...)` produit une ligne par région avec plusieurs indicateurs en une expression. `mean(milieu == "Urbain")` exploite la conversion TRUE→1, FALSE→0, donc la moyenne d'un booléen est une proportion.

```{r}
#| echo: true
#| eval: false
hh |>
  group_by(region) |>
  summarise(
    n_menages       = n(),
    taille_moyenne  = mean(taille_mng),
    pct_urbain      = mean(milieu == "Urbain") * 100,
    pct_electricite = mean(electricite == "Oui") * 100
  ) |>
  arrange(desc(pct_electricite))
```

::: {.warning-box}
**ATTENTION** — sur une vraie EDS-MICS, ces calculs **doivent être pondérés** par le poids ménage et tenir compte du plan de sondage. On y revient J5.
:::

# 5. Qu'est-ce qu'un objet spatial ? {data-state="section-break"}

## L'intuition

Un `data.frame` classique = lignes (observations) × colonnes (variables).

Un objet **spatial** = `data.frame` + **une colonne de géométries**.

Cette colonne sait comment se positionner sur la surface de la Terre.

## Le package `sf` en 2026

Standard absolu pour vectoriel dans R depuis 2018. `packageVersion("sf")` donne la version du package R ; `sf_extSoftVersion()` celle des trois bibliothèques C/C++ sous-jacentes — utile à reporter en cas de bug.

```{r}
#| echo: true
library(sf)
packageVersion("sf")
sf_extSoftVersion()
```

`sf` repose sur trois bibliothèques C/C++ :

- **GDAL** — lit/écrit les formats SIG.
- **GEOS** — opérations géométriques.
- **PROJ** — projections.

Ces trois bibliothèques sont les fondations de **tout SIG sérieux** (QGIS, ArcGIS, PostGIS).

## Charger les limites administratives

`read_sf()` lit n'importe quel format vectoriel supporté par GDAL (Shapefile, GeoJSON, GeoPackage, KML…). On charge ici les trois niveaux nationaux du Cameroun.

```r
library(sf)
adm0 <- read_sf("gadm41_CMR_0.json")  # frontière nationale
adm1 <- read_sf("gadm41_CMR_1.json")  # 10 régions
adm3 <- read_sf("gadm41_CMR_3.json")  # ~360 arrondissements
```

Source : <https://gadm.org/download_country.html> · Licence : libre pour usage académique.

## Anatomie d'un objet `sf`

Quatre fonctions à mémoriser : `print()` donne un en-tête standardisé, `class()` montre l'héritage multiple, `st_bbox()` retourne l'emprise rectangulaire, `st_crs()$epsg` le code EPSG du CRS courant.

```r
print(adm1)        # affichage standardisé : géom + CRS + attributs
class(adm1)        # "sf" + "data.frame"
st_bbox(adm1)      # emprise géographique
st_crs(adm1)$epsg  # code EPSG du CRS
```

`adm1` est **à la fois** un data.frame (dplyr y fonctionne) **et** un objet spatial.

## Trois moteurs de carte en R

| Moteur | Quand l'utiliser |
|---|---|
| `plot()` base R | Vérification rapide |
| `ggplot2` + `geom_sf` | Cartes scientifiques personnalisables |
| `tmap` | Cartographie thématique publiable, mode statique + interactif |

# 6. Le CRS — la séance qui sauve des kilomètres {data-state="section-break"}

## Trois familles de CRS

| Famille | EPSG | Usage |
|---|---|---|
| **WGS 84 géographique** | 4326 | Échange (GPS, GeoJSON). **Pas pour mesurer.** |
| **UTM** | 32632 / 32633 (CMR) | Calcul de distances et surfaces en mètres |
| **Web Mercator** | 3857 | Fonds OSM, Google Maps. **Jamais pour statistiques.** |

## L'erreur n°1 du débutant

On compare deux distances entre Yaoundé et Douala : la **naïve** (Pythagore sur des degrés, sans unité), et la **correcte** (`st_distance()` qui calcule en mètres géodésiques). La différence pédagogique est immédiate.

```{r}
#| echo: true
yaounde <- st_sfc(st_point(c(11.5021, 3.8480)), crs = 4326)
douala  <- st_sfc(st_point(c(9.7679,  4.0511)), crs = 4326)

# Distance "naïve" sur degrés (FAUX)
dist_naive <- sqrt((11.5021 - 9.7679)^2 + (3.8480 - 4.0511)^2)
dist_naive   # nombre sans dimension

# Distance correcte (en mètres, géodésique)
st_distance(yaounde, douala)
```

## Reprojeter

`st_transform()` recalcule chaque coordonnée vers le nouveau CRS. EPSG:3119 = Lambert Cameroun, projection conforme adaptée à un calcul national uniforme. On compare la somme des superficies au chiffre officiel.

```r
adm1_lambert <- st_transform(adm1, 3119)  # Lambert Cameroun
adm1_lambert$superficie_km2 <- as.numeric(st_area(adm1_lambert)) / 1e6
sum(adm1_lambert$superficie_km2)  # ~ 475 442 km² officiels
```

Le Cameroun officiel = **475 442 km²**. Si vous obtenez plus de 1 % d'écart, vous avez choisi la mauvaise projection.

::: {.takeaway}
- **`st_set_crs()`** → étiquette (utile si .prj manquant).
- **`st_transform()`** → conversion réelle.

**Confondre les deux** est l'erreur n°1 en SIG. Et elle est silencieuse.
:::

# 7. Première vraie carte {data-state="section-break"}

## Densité par région

`left_join()` fusionne la table population et l'objet `sf` par la clé `NAME_1`. Comme `adm1_lambert` est un `sf`, le résultat reste un `sf` (la géométrie suit). `mutate()` ajoute la colonne densité.

```r
pop_tbl <- tibble(NAME_1 = regions, pop_2019 = pop_est)

adm1_pop <- adm1_lambert |>
  left_join(pop_tbl, by = "NAME_1") |>
  mutate(densite = pop_2019 / superficie_km2)
```

## Carte tmap publiable

Empilement des couches `tmap` : `tm_shape` sélectionne les données, `tm_polygons` les dessine en choroplèthe avec une palette séquentielle Jenks à 5 classes, `tm_text` étiquette les régions, `tm_title` et `tm_credits` posent l'habillage.

```r
tm_shape(adm1_pop) +
  tm_polygons(
    fill = "densite",
    fill.scale = tm_scale_intervals(style = "jenks", n = 5,
                                    values = "brewer.yl_or_rd"),
    fill.legend = tm_legend("Densité (hab/km²)")
  ) +
  tm_text("NAME_1", size = 0.6) +
  tm_title("Densité de population — Cameroun 2019") +
  tm_credits("Source : BUCREP estim., GADM v4.1")
```

## Lecture critique de la carte

Le **Littoral** et l'**Ouest** dominent en densité.

Questions à poser **en salle** :

- Quelles estimations officielles utilise-t-on ?
- WorldPop top-down dit-il la même chose ?
- Le RGPH 4 va-t-il les confirmer ?

C'est exactement ce qu'on explorera J7 à J10.

# 8. Wrap-up {data-state="section-break"}

## Ce qu'on a vu

::: {.columns}
::: {.column width="50%"}
**R essentials**

- Vecteurs, tibble
- Indexation, dplyr
- Pipes `|>`
- Lecture d'enquête
:::
::: {.column width="50%"}
**Spatial**

- Anatomie `sf`
- CRS : 4326 / 32632 / 3119
- Reprojection
- Première carte
:::
:::

## Exercices à pratiquer

Tous les énoncés sont dans `exercice.qmd`, les solutions commentées dans `corrige.qmd` :

- **Q1–Q3** — dplyr, aide R, agrégation d'enquête (séance, 30 min cumulé).
- **Q4–Q5** — manipulation `sf`, distances et CRS (séance, 20 min cumulé).
- **Q6** — devoir individuel du soir (~30 min) : cartographier votre région d'origine.

## Demain (J2)

On entre dans `sf` en profondeur :

- Lecture/écriture (shp, gpkg, geojson, kml).
- CRS et reprojection appliquées.
- Opérations sf : `st_buffer`, `st_union`, `st_intersection`, `st_centroid`.
- Dissolution polygones ADM3 → ADM1.
- Validation et réparation géométries.

## Sources

| Donnée | Source | Licence |
|---|---|---|
| GADM v4.1 | gadm.org | Académique |
| ECAM 4 | INS Cameroun | INS |
| EDS-MICS 2018 | dhsprogram.com | DHS Program |

**Références :** Pebesma 2018 (sf) · Tatem 2017 (WorldPop) · BUCREP RGPH 4.

## Questions ?

À ce stade, **arrêtons-nous** et vérifions qu'on est tous sur la même longueur d'onde avant J2.

`ramondzita@gmail.com`
