---
title: "J3 — Données raster dans R avec `terra`"
subtitle: "Atelier IFORD × GDSG · Yaoundé, 29 juillet 2026"
author: "Ramesesse Dzita (GDSG)"
date: "2026-07-29"
lang: fr
format:
  html:
    toc: true
    toc-depth: 3
    toc-location: left
    number-sections: true
    code-fold: false
    code-tools: true
    theme: cosmo
    df-print: paged
  pdf:
    toc: true
    number-sections: true
execute:
  echo: true
  warning: false
  message: false
bibliography: ../_commons/helpers/citations.bib
---

# Objectifs {#sec-objectifs}

Aujourd'hui on bascule des données vectorielles (J1, J2) vers les **données raster** — la grille régulière de pixels. On apprend `terra` (le moteur moderne, successeur de `raster`), on pratique les sept opérations fondamentales (`crop`, `mask`, `resample`, `aggregate`, `project`, `extract`, `global`), on découvre l'**algèbre raster** (calculs cellule par cellule), et on combine raster + vecteur pour produire des statistiques zonales par région ou arrondissement.

Cas concret du jour : le **MNT SRTM 30 m du Cameroun**. À partir d'un fichier global, on découpe sur le Cameroun, on calcule l'élévation moyenne par région, et on identifie les zones de basse altitude (proxy pour le risque d'inondation).

# Pré-requis {#sec-prereq}

On charge les packages et les helpers communs. `terra` doit être installé en version ≥ 1.7 (sinon `install.packages("terra", dependencies = TRUE)`).

```{r}
#| label: setup
library(here)
library(sf)
library(terra)
library(dplyr)
library(tibble)
library(ggplot2)
library(exactextractr)

source(here("pedagogie", "_commons", "helpers", "fetch_data.R"))
source(here("pedagogie", "_commons", "helpers", "theme_iford.R"))
```

# Première session — Lire et inspecter un raster {#sec-lire}

> ⏱ **~45 minutes**.

## Lire un GeoTIFF

`terra::rast()` ouvre un raster. Important : elle **ne charge pas** les pixels en RAM, elle crée juste un pointeur vers le fichier sur disque. Le résultat (`SpatRaster`) connaît résolution, étendue, CRS et nombre de bandes immédiatement.

```{r}
#| label: load-srtm
#| eval: false
srtm_path <- here("datasets", "cameroun", "elevation", "CMR_SRTM_30m.tif")
srtm <- rast(srtm_path)
srtm
```

Pour rendre ce demo exécutable sans dépendre du fichier réel, on simule un raster d'élévation cohérent avec le Cameroun.

```{r}
#| label: simul-srtm
set.seed(2026)
srtm <- rast(
  ncol = 200, nrow = 240,
  xmin = 8.5, xmax = 16.5,
  ymin = 1.5, ymax = 13.5,
  crs = "EPSG:4326"
)
# Gradient nord-sud : plus haut au nord (plateau Adamaoua), plus bas au sud
y_coords <- terra::yFromRow(srtm, 1:nrow(srtm))
y_norm <- (y_coords - min(y_coords)) / (max(y_coords) - min(y_coords))
elev_base <- matrix(rep(200 + 1200 * y_norm, each = ncol(srtm)),
                    nrow = nrow(srtm), byrow = TRUE)
values(srtm) <- as.vector(elev_base + rnorm(ncell(srtm), 0, 80))
names(srtm) <- "elevation_m"
srtm
```

## Anatomie d'un SpatRaster

Cinq propriétés à interroger systématiquement après lecture :

```{r}
#| label: anatomy
res(srtm)        # taille d'une cellule (unite du CRS)
ext(srtm)        # emprise
crs(srtm, describe = TRUE)$name  # nom du CRS
nlyr(srtm)       # nombre de bandes (couches)
ncell(srtm)      # nombre total de cellules
```

## Visualisation rapide avec `plot()` puis `ggplot2`

`plot()` de `terra` est rapide pour vérifier visuellement. Pour une carte publishable, on convertit en data.frame pour `ggplot2 + geom_raster`.

```{r}
#| label: plot-rapide
plot(srtm, main = "MNT simulé du Cameroun (élévation en m)")
```

```{r}
#| label: ggplot-raster
srtm_df <- as.data.frame(srtm, xy = TRUE)
ggplot(srtm_df) +
  geom_raster(aes(x = x, y = y, fill = elevation_m)) +
  scale_fill_viridis_c(option = "G", name = "Élévation (m)") +
  coord_fixed() +
  labs(title = "MNT simulé du Cameroun",
       subtitle = "Élévation moyenne 200 m (sud) → 1400 m (nord)") +
  theme_minimal()
```

# Deuxième session — Opérations raster {#sec-operations}

> ⏱ **~1 heure**.

## Charger les polygones ADM0 et ADM1 pour les opérations

```{r}
#| label: load-vec
adm0 <- read_sf(fetch_gadm_cameroon(0))
adm1 <- read_sf(fetch_gadm_cameroon(1))
adm3 <- read_sf(fetch_gadm_cameroon(3))
```

## `crop` : réduire à une emprise rectangulaire

`crop(raster, vecteur)` retourne un raster restreint à l'**emprise** (bbox) du vecteur — la grille reste rectangulaire mais le nombre de cellules diminue.

```{r}
#| label: crop
srtm_cmr <- crop(srtm, adm0)
ncell(srtm)
ncell(srtm_cmr)
```

## `mask` : mettre `NA` hors des polygones

`mask(raster, vecteur)` conserve l'étendue du raster mais met **`NA`** dans tout pixel qui n'est pas couvert par les polygones. On l'enchaîne après `crop` pour avoir une zone propre.

```{r}
#| label: mask
srtm_cmr_masked <- mask(srtm_cmr, vect(adm0))
plot(srtm_cmr_masked, main = "Cropé + masqué sur la silhouette du Cameroun")
```

## `aggregate` : réduire la résolution

`aggregate(raster, fact = N)` regroupe `N × N` cellules en une seule, en appliquant une fonction (moyenne par défaut). C'est utile pour des analyses régionales rapides ou pour publier des cartes moins lourdes.

```{r}
#| label: aggregate
srtm_agg <- aggregate(srtm_cmr_masked, fact = 5, fun = "mean", na.rm = TRUE)
res(srtm_cmr_masked)
res(srtm_agg)
ncell(srtm_cmr_masked)
ncell(srtm_agg)
```

L'aggregation par facteur 5 réduit le nombre de cellules par ∼25. Pratique pour des cartes nationales rapides.

## `resample` : aligner sur une autre grille

Quand on veut combiner deux rasters de **résolutions différentes** (par ex. SRTM 30 m avec WorldPop 100 m), il faut les aligner. `resample(x, y)` redimensionne `x` pour qu'il partage la même grille que `y`.

```{r}
#| label: resample
# Simuler une grille cible plus grossière pour démontrer
template_100m <- rast(srtm_cmr_masked)
res(template_100m) <- c(0.001, 0.001)  # ~100 m approx
srtm_aligned <- resample(srtm_cmr_masked, template_100m, method = "bilinear")
res(srtm_aligned)
```

Méthode `bilinear` pour les variables continues (élévation, NDVI), `near` (nearest neighbor) pour les variables catégorielles (occupation du sol).

# Troisième session — Algèbre raster {#sec-algebre}

> ⏱ **~45 minutes**.

## Opérations arithmétiques

L'algèbre raster utilise la **syntaxe R standard** pour des opérations cellule à cellule.

```{r}
#| label: algebra-base
# Élévation en kilomètres
srtm_km <- srtm_cmr_masked / 1000

# Carte logique : zones < 500 m
basse_alt <- srtm_cmr_masked < 500

plot(basse_alt, main = "Zones d'élévation < 500 m (TRUE = basse altitude)")
```

## Combiner avec une condition

`ifel()` est l'équivalent raster de `dplyr::if_else()`.

```{r}
#| label: algebra-ifel
zones_classes <- ifel(srtm_cmr_masked < 200,  1,
                      ifel(srtm_cmr_masked < 500,  2,
                           ifel(srtm_cmr_masked < 1000, 3, 4)))
plot(zones_classes, main = "Classification altitude : 1=<200m, 2=200-500, 3=500-1000, 4=>1000")
```

## Statistique globale

```{r}
#| label: global
global(srtm_cmr_masked, c("mean", "min", "max", "sd"), na.rm = TRUE) |> round()
```

# Quatrième session — Extraction zonale {#sec-extraction}

> ⏱ **~1 heure**. Cœur de la journée : croiser raster (continu) et vecteur (zonage administratif).

## Avec `terra::extract`

```{r}
#| label: terra-extract
elev_par_region <- terra::extract(srtm_cmr_masked, vect(adm1), fun = "mean", na.rm = TRUE)
elev_par_region$NAME_1 <- adm1$NAME_1
elev_par_region |>
  select(NAME_1, elevation_m) |>
  arrange(desc(elevation_m)) |>
  mutate(elevation_m = round(elevation_m))
```

## Avec `exactextractr::exact_extract` (plus rapide et plus précis)

`exact_extract()` exploite la fraction de chaque pixel qui tombe dans le polygone — plus précis sur les bords des régions, et 5–10× plus rapide sur les gros rasters.

```{r}
#| label: exact-extract
elev_exact <- exact_extract(srtm_cmr_masked, adm1, c("mean", "min", "max"))
adm1_avec_elev <- adm1 |>
  mutate(
    elev_moy = round(elev_exact$mean),
    elev_min = round(elev_exact$min),
    elev_max = round(elev_exact$max)
  )

adm1_avec_elev |>
  st_drop_geometry() |>
  select(NAME_1, elev_moy, elev_min, elev_max) |>
  arrange(desc(elev_moy))
```

## Carte choroplèthe de l'élévation moyenne

```{r}
#| label: carte-elev
ggplot(adm1_avec_elev) +
  geom_sf(aes(fill = elev_moy), color = "white", linewidth = 0.3) +
  scale_fill_viridis_c(option = "G", name = "Élévation\nmoyenne (m)") +
  geom_sf_label(aes(label = NAME_1), size = 2.2,
                color = "white", fontface = "bold") +
  labs(title = "Élévation moyenne par région — Cameroun",
       subtitle = "MNT SRTM 30 m agrégé par exact_extract",
       caption = "Source : SRTM 30 m · GADM v4.1 · IFORD × GDSG 2026") +
  theme_minimal() +
  theme(axis.text = element_blank(), axis.ticks = element_blank(),
        panel.grid = element_blank())
```

# Cinquième session — Cas RGPH 4 : zones inondables {#sec-rgph}

> ⏱ **~30 minutes**.

## Combinaison raster ↔ raster ↔ vecteur

Identifier les arrondissements à fort risque d'inondation par croisement altitude × population (simulée ici).

```{r}
#| label: risque-inondation
# Masque des zones de basse altitude (proxy risque inondation)
basse_alt <- srtm_cmr_masked < 500

# Calculer la part de chaque arrondissement en basse altitude
adm3$pct_basse_alt <- exact_extract(basse_alt, adm3, "mean") * 100

# Top 10 arrondissements les plus exposés
adm3 |>
  st_drop_geometry() |>
  select(NAME_1, NAME_3, pct_basse_alt) |>
  arrange(desc(pct_basse_alt)) |>
  head(10) |>
  mutate(pct_basse_alt = round(pct_basse_alt, 1))
```

**Lecture critique** : ce proxy « altitude < 500 m » est très grossier. Un vrai modèle de risque inondation combine hydrographie, pluviométrie, drainage. On y reviendra en J9 (sciences spatiales et sociales).

# Synthèse et devoir {#sec-wrap-up}

## Ce qu'on a vu

- Un raster = grille régulière de cellules avec résolution, étendue, CRS, bandes.
- `terra::rast()` lit n'importe quel format GDAL en mode pointeur.
- Sept opérations fondamentales : `crop`, `mask`, `resample`, `aggregate`, `project`, `extract`, `global`.
- Algèbre raster avec syntaxe R standard (`+`, `*`, `<`, `ifel`).
- `exact_extract` est l'outil de référence pour la statistique zonale par polygones administratifs.

## Pour demain (J4) — Gestion des données

Tidyverse appliqué à l'analyse spatiale :

- Lien tables d'enquête (CSV, Stata) ↔ objets spatiaux
- Jointures attributaires et spatiales
- Étude de cas : ECAM 4, MICS, EDS-MICS Cameroun 2018

## Devoir individuel (Q6 — 30 min)

Énoncé dans `exercice.qmd` : calculer l'**élévation moyenne par arrondissement** (ADM3) du Cameroun à partir du SRTM 30 m, et produire une carte des 20 arrondissements les plus bas (avec leur population estimée WorldPop). Corrigé dans `corrige.qmd`.

# Sources et licences

| Donnée | Source | Licence |
|---|---|---|
| SRTM 30 m | NASA / USGS | Libre |
| GADM v4.1 ADM0–3 | gadm.org | Académique |
| WorldPop 100 m 2020 | Univ. Southampton | CC-BY 4.0 |

Code distribué sous **CC-BY 4.0**.

## Références

@hijmans2024terra ; @tatem2017worldpop.
