---
title: "J05 · Des enquêtes à la carte : relier données et territoires — démonstration formateur"
subtitle: "Atelier IFORD × GDSG 2026 · Vendredi 31 juillet 2026 · Référents : J.S. Alogo"
author: "Geospatial Data Science Group — IFORD"
format:
  html:
    toc: true
    toc-depth: 2
    toc-location: left
    number-sections: false
    code-tools: true
    code-fold: false
    df-print: paged
    theme:
      - cosmo
      - ../_commons/styles/demo_report.scss
execute:
  eval: true       # exécute le code ET affiche les sorties
  echo: true
  error: true      # un chunk en erreur n'interrompt pas le rendu
  warning: true    # PHASE DE TEST : avertissements visibles (repasser a false
                   # pour la version distribuee aux participants si trop bavard)
  message: true
  fig-width: 8
  fig-height: 5
---

::: {.callout-note}
## Comment lire ce document

Ce rapport est le **miroir exécuté** de `script_formateur_J05.R` : chaque section montre
le code **et sa sortie**. Ce dossier est **autonome** : ouvrez-le directement dans RStudio
(ou double-cliquez le `.qmd`). Les données sont dans le sous-dossier `datasets/` et les
sorties vont dans `outputs/` — **tous les chemins sont relatifs à ce dossier**.

1. Une fois : `source("install_packages_day.R")` (packages du jour).
2. Vérifier que `datasets/` contient bien les fichiers listés dans le README du jour.
3. Cliquer **Render**. Les imports protégés par `file.exists()` laissent le rendu aboutir
   même si une donnée manque (la sortie concernée affiche alors un message).
:::

```{r}
#| label: setup
#| include: false
for (d in c("outputs"))
  dir.create(d, recursive = TRUE, showWarnings = FALSE)
suppressPackageStartupMessages(library(sf))
sf::sf_use_s2(FALSE)
```

::: {.callout-note}
## Un réglage posé une fois pour toutes

Ce document commence par `sf::sf_use_s2(FALSE)`. Par défaut, `sf` traite les
coordonnées en degrés sur une **sphère** (bibliothèque *s2*), plus juste
mathématiquement mais bien plus exigeant sur la propreté des géométries : la
moindre auto-intersection fait échouer le calcul.

`DS.geojson` en compte 135 sur 200. On repasse donc au moteur **planaire**
(GEOS), plus tolérant. Cela n'autorise pas à mesurer sur des degrés : toute
superficie de ce document passe par une reprojection en UTM.
:::


# Module 1 — Le tidyverse au service de l'enquête

## 1.1 — Le tidyverse, et pourquoi « tidy » précède « spatial »

```{r}
#| label: chunk-01
# LA PHILOSOPHIE "TIDY DATA" (Wickham, 2014)
#   - chaque variable occupe une colonne ;
#   - chaque observation occupe une ligne ;
#   - chaque valeur occupe une cellule.
#
# Ce n'est pas une coquetterie de style. Une jointure -- attributaire ou
# spatiale -- suppose exactement cette forme : une ligne = une unite a relier,
# une colonne = la cle. Un tableau "large" (une colonne par annee, une colonne
# par indicateur) ne se joint pas a une couche geographique sans etre remis
# a plat d'abord. D'ou l'importance de tidyr, vu en 1.4.

# === CHARGEMENT DES PACKAGES ================================================
# La liste est volontairement courte : elle correspond aux library() reellement
# utilises par cette journee. L'installation se fait une fois, par
# source("install_packages_day.R").
library(tidyverse)   # dplyr, tidyr, ggplot2, readr, stringr, forcats...
library(sf)          # donnees vectorielles (Simple Features)
library(haven)       # lecture .sav (SPSS) et .dta (Stata) + etiquettes
library(janitor)     # clean_names(), tabyl()
library(naniar)      # visualisation des valeurs manquantes
library(tmap)        # cartographie thematique (API version 4)
library(stringi)     # translitteration des accents pour les jointures

# Pas de setwd() ici : le dossier de la journee est autonome et tous les
# chemins sont relatifs a lui. Quarto s'y place tout seul au rendu ; le script
# .R equivalent le fait explicitement dans son en-tete.
cat("Dossier de travail :", getwd(), "\n")
cat("Fichiers de donnees :", length(list.files("datasets")), "\n")
```

::: {.callout-note}
## Les trois familles de données de la journée

| Famille | Fichier | Unité d'observation | Ce qu'elle porte |
|---|---|---|---|
| Enquête ménages | `ecam5.dta` | l'**individu** | pauvreté, revenu, conditions de logement |
| Enquête EDS | `CMHR71FL.SAV` + `CMGE71FL.shp` | le **ménage**, rattaché à une **grappe** géolocalisée | eau, électricité, assainissement |
| Territoire | `gadm41_CMR_*.shp`, `DS.geojson` | le **polygone** administratif ou sanitaire | la géométrie, rien d'autre |

Toute la journée consiste à faire descendre l'information de la première
colonne vers la troisième. Les deux ponts possibles sont : une **clé
commune** (un nom, un code — jointure attributaire, section 2.2) ou une
**position** (des coordonnées tombant dans un polygone — jointure spatiale,
section 4.1).
:::

## 1.2 — Lecture des données réelles

```{r}
#| label: chunk-02
# Chaque lecture ci-dessous est precedee de ce que le fichier contient
# REELLEMENT -- verifie, pas suppose. C'est la premiere discipline du metier :
# on ne code pas contre un nom de colonne qu'on imagine.
```

```{r}
#| label: chunk-03
# --- 1.2.1 ECAM5 2021-2022 (INS Cameroun) ------------------------------------
# Format Stata. haven conserve les etiquettes de variables ET de valeurs.
ecam5 <- read_dta("datasets/ecam5.dta")
cat("ECAM5 :", nrow(ecam5), "lignes x", ncol(ecam5), "colonnes\n")
cat("Chefs de menage (s01q3 == 1) :",
    sum(ecam5$s01q3 == 1, na.rm = TRUE), "menages\n")

# --- 1.2.2 EDS-MICS 2018 : le recode MENAGE ----------------------------------
# CMHR71FL.SAV pese ~72 Mo et compte plus de 4 000 colonnes. En lire
# l'integralite prend une minute et sature la memoire pour rien : on ne
# demande QUE les variables dont la journee a besoin (col_select).
#
#   hv001  numero de grappe  <- LA CLE VERS LA GEOMETRIE
#   hv005  poids de sondage menage (a diviser par 1 000 000)
#   hv009  nombre de membres du menage
#   hv024  region d'enquete (12 modalites, comme ECAM5)
#   hv025  milieu : 1 = urbain, 2 = rural
#   hv201  source d'eau de boisson
#   hv205  type de toilettes
#   hv206  le menage a-t-il l'electricite
#   hv270  indice de richesse en quintiles
#
# SECOND PIEGE, decouvert au J01 : les fichiers SPSS du DHS ecrivent leurs
# noms de variables en MAJUSCULES (HV001), alors que la documentation et tous
# les manuels les citent en minuscules. Un col_select = c(hv001, ...) echoue.
# On lit donc d'abord l'en-tete seul, on apparie sans tenir compte de la
# casse, puis on relit en ne demandant que ces colonnes.
vars_voulues <- c("hv001", "hv005", "hv009", "hv024", "hv025",
                  "hv201", "hv205", "hv206", "hv270")
noms_sav <- names(read_sav("datasets/CMHR71FL.SAV", n_max = 0))
vars_reelles <- noms_sav[match(toupper(vars_voulues), toupper(noms_sav))]

cat("Variables demandees / retrouvees :", length(vars_voulues), "/",
    sum(!is.na(vars_reelles)), "\n")
cat("Telles qu'elles sont ecrites dans le .SAV :",
    paste(na.omit(vars_reelles), collapse = ", "), "\n")

dhs_men <- read_sav("datasets/CMHR71FL.SAV",
                    col_select = all_of(na.omit(vars_reelles))) |>
  clean_names()   # on repasse tout en minuscules, une fois pour toutes

cat("EDS menages :", nrow(dhs_men), "menages x", ncol(dhs_men), "variables\n")

# --- 1.2.3 EDS-MICS 2018 : la GEOMETRIE des grappes --------------------------
# PIEGE DE NOMMAGE. CMGC72FL.csv ressemble a un fichier de coordonnees ; il
# n'en contient aucune. C'est le fichier des COVARIABLES contextuelles :
# 130 variables par grappe, deja extraites de rasters (pluie, aridite,
# prevalence du paludisme, nuit lumineuse...). La position, elle, est dans le
# shapefile CMGE71FL.shp. La cle qui relie les trois fichiers est DHSCLUST.
dhs_geo <- st_read("datasets/CMGE71FL.shp", quiet = TRUE)
dhs_covar <- read_csv("datasets/CMGC72FL.csv", show_col_types = FALSE)

cat("Grappes geolocalisees :", nrow(dhs_geo), "\n")
cat("Covariables contextuelles :", ncol(dhs_covar), "colonnes\n")
cat("CMGC72FL contient-il des coordonnees ? ",
    any(grepl("^LAT|^LON", names(dhs_covar))), "\n")
cat("CMGE71FL, lui, en contient :",
    paste(grep("^LAT|^LON", names(dhs_geo), value = TRUE), collapse = ", "), "\n")

# --- 1.2.4 Population et menages par departement (WorldPop) ------------------
# PIEGE DE SEPARATEUR. Les deux fichiers portent la meme extension mais pas
# le meme delimiteur : la population est en POINTS-VIRGULES, les menages en
# virgules. read_csv() sur le premier renvoie UNE colonne unique, sans lever
# la moindre erreur -- l'erreur n'apparaitrait que 200 lignes plus loin.
pop_adm2 <- read_delim("datasets/CMR_population_v1_0_admin_level2.csv",
                       delim = ";", show_col_types = FALSE)
men_adm2 <- read_csv("datasets/CMR_household_v1_0_admin_level2.csv",
                     show_col_types = FALSE)

# Colonnes reelles des deux : id, names1 (nom du departement), total, lower,
# median, upper, uncertainty. Ces effectifs sont MODELISES a partir d'imagerie
# et de recensements, d'ou l'intervalle lower-upper et l'indice d'incertitude.
cat("\nColonnes de pop_adm2 :", paste(names(pop_adm2), collapse = ", "), "\n")
cat("Departements couverts :", nrow(pop_adm2), "|", nrow(men_adm2), "\n")

# --- 1.2.5 Les couches geographiques -----------------------------------------
# GADM 4.1 : le decoupage administratif officiel.
cmr_l1 <- st_read("datasets/gadm41_CMR_1.shp", quiet = TRUE)  # 10 regions
cmr_l2 <- st_read("datasets/gadm41_CMR_2.shp", quiet = TRUE)  # 58 departements

# DS.geojson : export DHIS2 du ministere de la Sante. 200 districts, des noms
# de champs techniques -- il n'existe NI "NomDS", NI "CodeDS", NI "NomRegion".
# Le nom est dans 'name' (prefixe "District "), la region dans 'parentName'
# (prefixe "Region "). Et 135 geometries sur 200 sont invalides : on repare
# des la lecture, avant toute operation spatiale.
ds_sante <- st_read("datasets/DS.geojson", quiet = TRUE) |>
  st_make_valid() |>
  mutate(
    ds_nom    = sub("^District\\s+", "", name),
    ds_region = sub("^Region\\s+",   "", parentName)
  )

pays_lim <- st_read("datasets/Pays_limitrophes_Cmr.shp", quiet = TRUE) |>
  filter(!is.na(COUNTRY), COUNTRY != "")

cat("\nRegions GADM      :", nrow(cmr_l1), "\n")
cat("Departements GADM :", nrow(cmr_l2), "\n")
cat("Districts sanitaires :", nrow(ds_sante),
    "reparties en", dplyr::n_distinct(ds_sante$ds_region), "regions\n")
cat("Geometries valides apres reparation :",
    sum(st_is_valid(ds_sante)), "/", nrow(ds_sante), "\n")
cat("CRS des couches :", st_crs(cmr_l2)$epsg, st_crs(ds_sante)$epsg,
    st_crs(dhs_geo)$epsg, st_crs(pays_lim)$epsg, "\n")
```

::: {.callout-important}
## Trois fichiers, trois orthographes de la même région

C'est le problème central de la journée, et il apparaît dès la lecture :

| Source | Écriture de la même région | Nombre de modalités |
|---|---|---|
| ECAM5 (`s0q1`) | `extrême-nord`, `douala`, `yaounde` | **12** |
| EDS (`ADM1NAME`) | `EXTREME-NORD`, `DOUALA`, `YAOUNDE` | **12** |
| GADM (`NAME_1`) | `Extrême-Nord` | **10** |

Deux écarts, de nature différente :

- un écart **typographique** (casse, accents) — il se règle par normalisation
  des chaînes, section 2.2 ;
- un écart **de découpage** — les deux enquêtes isolent Douala et Yaoundé
  comme « régions d'enquête » à part entière, alors que la carte
  administrative les range dans le Littoral et le Centre. Ce second écart ne
  se règle pas par du nettoyage de texte : il demande une **table de
  correspondance** explicite, une décision de méthode.

Une jointure naïve `by = "region"` renverrait ici 0 appariement, sans erreur.
:::
## 1.3 — Les verbes fondamentaux de dplyr

```{r}
#| label: chunk-04
#dplyr propose six verbes essentiels qui constituent la grammaire de la manipulation de données.

#Verbe dplyr	Action	Équivalent SQL
#filter()	Filtrer les lignes selon des conditions	WHERE
#select()	Sélectionner des colonnes	SELECT
#mutate()	Créer ou modifier des colonnes	SELECT ... AS
#summarise()	Calculer des statistiques résumées	GROUP BY + agrégats
#arrange()	Trier les lignes	ORDER BY
#group_by()	Grouper avant summarise()	GROUP BY

#L'opérateur pipe |> (ou %>%)
#Le pipe enchaîne les opérations de gauche à droite, comme une chaîne de traitement.
```


```{r}
#| label: chunk-05
# L'operateur pipe  |>  signifie "puis".
# ecam5 |> filter(...) se lit : "prends ecam5, puis filtre..."

# --- LES VRAIES VARIABLES D'ECAM5 -------------------------------------------
# Avant d'ecrire la moindre ligne, on regarde ce que le fichier contient.
# Les noms sont ceux du questionnaire, pas des libelles parlants.
ecam5 |>
  select(hhid, s0q1, milieu, tailm, nivie, revactp, coefextr) |>
  head(5) |>
  print()

# Correspondance, a garder sous les yeux :
#   hhid      identifiant du menage
#   s0q1      region d'enquete   (12 modalites, etiquetees)
#   milieu    1 = urbain, 2 = rural
#   tailm     taille du menage
#   nivie     statut de pauvrete : 0 = non pauvre, 1 = pauvre
#   revactp   revenu de l'activite principale, en francs CFA
#   coefextr  coefficient d'extrapolation = LE POIDS DE SONDAGE

# Les etiquettes de valeur sont dans le fichier : haven les conserve.
cat("\nRegions codees dans s0q1 :\n")
print(haven::as_factor(ecam5$s0q1) |> levels())
cat("\nMilieu :", levels(haven::as_factor(ecam5$milieu)),
    "| Pauvrete :", levels(haven::as_factor(ecam5$nivie)), "\n")

# --- On se donne des noms lisibles -------------------------------------------
# Renommer une fois evite de manipuler s0q1 et revactp pendant tout le document.
ecam5 <- ecam5 |>
  mutate(
    region       = haven::as_factor(s0q1),      # etiquettes -> facteur lisible
    milieu_lib   = haven::as_factor(milieu),
    est_pauvre   = as.integer(nivie),           # 1 = pauvre
    taille_men   = as.numeric(tailm),
    revenu       = as.numeric(revactp),
    poids        = as.numeric(coefextr)
  )

# --- 1.3.1 filter() : selectionner des lignes selon des criteres -------------
menages_urbains <- ecam5 |> filter(milieu == 1)

# Plusieurs conditions combinees
urbains_pauvres <- ecam5 |> filter(milieu == 1, est_pauvre == 1)

# Filtrer par region, en clair plutot qu'en code numerique
adamaoua <- ecam5 |> filter(region == "adamaoua")

cat("\nMenages urbains       :", nrow(menages_urbains), "\n")
cat("Urbains et pauvres    :", nrow(urbains_pauvres), "\n")
cat("Enregistrements Adamaoua :", nrow(adamaoua), "\n")

# --- 1.3.2 select() : choisir les colonnes -----------------------------------
ecam5_reduit <- ecam5 |>
  select(hhid, region, milieu_lib, taille_men, revenu, est_pauvre, poids)

# Selection par motif de nom -- utile sur un fichier a 70 colonnes
ecam5_section5 <- ecam5 |> select(hhid, starts_with("s05q"))

cat("\nDimensions du fichier reduit :", dim(ecam5_reduit), "\n")
cat("Variables de la section 5 :", ncol(ecam5_section5) - 1, "\n")

# --- 1.3.3 mutate() : creer de nouvelles variables ---------------------------
ecam5 <- ecam5 |>
  mutate(
    revenu_usd   = revenu / 620,                      # ordre de grandeur en USD
    quintile_rev = ntile(revenu, 5),                  # quintiles de revenu
    classe_taille = case_when(
      taille_men <= 2 ~ "Petit (1-2)",
      taille_men <= 5 ~ "Moyen (3-5)",
      taille_men <= 9 ~ "Grand (6-9)",
      TRUE            ~ "Tres grand (10+)"
    )
  )

cat("\nRepartition par statut de pauvrete :\n")
print(ecam5 |> count(est_pauvre))
cat("\nRepartition par taille de menage :\n")
print(ecam5 |> count(classe_taille))
```

::: {.callout-important}
## Ce fichier décrit des **personnes**, et son `hhid` est partiellement masqué

`ecam5.dta` compte 9 472 lignes pour 2 065 ménages : chaque ligne est un
**individu**, et les variables de ménage — `milieu`, `tailm`, `nivie`,
`coefextr` — sont répétées pour chacun de ses membres.

Le réflexe serait de compter les ménages par `n_distinct(hhid)`. Il donne
1 613, et il est **faux**. L'identifiant a été anonymisé pour une partie des
ménages : 1 769 lignes portent l'un des sept codes masqués `10***` … `70***`.
`hhid` n'est donc **pas** une clé de ménage utilisable.

Deux repères fiables existent dans le fichier :

- `s01q3 == 1` — le **chef de ménage**. Il y en a exactement un par ménage,
  soit 2 065. C'est le compteur à utiliser.
- une **clé composée** des variables constantes au sein d'un ménage
  (`hhid`, région, milieu, taille, statut de pauvreté, poids). Elle isole
  2 065 groupes, et la taille de chaque groupe coïncide avec `tailm` pour les
  2 065 — la vérification qui valide la clé.

Ce n'est pas une curiosité : **une clé qu'on n'a pas vérifiée est une source
d'erreurs silencieuses**. Ici, elle aurait sous-estimé de 22 % le nombre de
ménages, et faussé tous les taux calculés par ménage.
:::

```{r}
#| label: chunk-05b
# --- Construire une cle de menage FIABLE -------------------------------------
# Les variables ci-dessous sont constantes a l'interieur d'un menage : leur
# combinaison identifie le menage meme quand hhid est masque.
ecam5 <- ecam5 |>
  group_by(hhid, s0q1, milieu, tailm, nivie, coefextr) |>
  mutate(men_id = cur_group_id()) |>
  ungroup()

# VERIFICATION de la cle : la taille de chaque groupe doit valoir tailm.
controle <- ecam5 |>
  count(men_id, tailm, name = "n_lignes")
cat("Menages identifies      :", n_distinct(ecam5$men_id), "\n")
cat("Chefs de menage (s01q3) :", sum(ecam5$s01q3 == 1, na.rm = TRUE), "\n")
cat("Groupes ou n_lignes == tailm :", sum(controle$n_lignes == controle$tailm),
    "/", nrow(controle), "\n")
cat("hhid distincts (trompeur) :", n_distinct(ecam5$hhid), "\n")

# --- Individu ou menage ? Les deux taux ne sont pas les memes ----------------
menages <- ecam5 |> filter(s01q3 == 1)   # une ligne par menage : le chef

taux_individus <- weighted.mean(ecam5$est_pauvre,   ecam5$poids,   na.rm = TRUE)
taux_menages   <- weighted.mean(menages$est_pauvre, menages$poids, na.rm = TRUE)

cat("\nTaux de pauvrete par INDIVIDU :", round(taux_individus * 100, 1), "%\n")
cat("Taux de pauvrete par MENAGE   :", round(taux_menages   * 100, 1), "%\n")

# --- Le meme biais sur la taille des menages --------------------------------
cat("\nTaille moyenne, calculee sur les INDIVIDUS :",
    round(mean(ecam5$tailm), 2), "personnes\n")
cat("Taille moyenne, calculee sur les MENAGES   :",
    round(mean(menages$tailm), 2), "personnes\n")

# --- Et sans ponderation ? ---------------------------------------------------
cat("\nTaux par individu NON pondere :",
    round(mean(ecam5$est_pauvre, na.rm = TRUE) * 100, 1), "%\n")
```

::: {.callout-important}
## Trois chiffres différents pour « la » taille moyenne d'un ménage

Le bloc ci-dessus affiche deux moyennes très écartées à partir de la **même**
colonne `tailm`. Ce n'est pas une erreur de calcul, c'est un **biais de
taille** (*length-biased sampling*), et il est fondamental.

En parcourant les lignes du fichier, on parcourt des **individus**. Un ménage
de 10 personnes apparaît dix fois, un ménage d'une personne une seule fois :
les grands ménages sont mécaniquement surreprésentés. La moyenne calculée sur
les individus répond donc à la question « quelle est la taille du ménage
**d'une personne prise au hasard** ? », pas « quelle est la taille **d'un
ménage** pris au hasard ? ».

Le même mécanisme joue sur la pauvreté, et dans le même sens : les ménages
pauvres étant plus grands, le taux **par individu** dépasse le taux **par
ménage**. Les deux sont exacts ; ils ne répondent simplement pas à la même
question. La statistique officielle de pauvreté au Cameroun est un taux
**par individu** — c'est la convention internationale, parce que c'est la
personne, pas le ménage, qui est pauvre.

La règle à retenir : **avant de calculer une moyenne, dire de quoi on prend
la moyenne**. Et sur ces données, `filter(s01q3 == 1)` est le geste qui fait
passer de l'un à l'autre.
:::

## 1.4 — tidyr : restructurer pour pouvoir joindre

```{r}
#| label: chunk-06
# tidyr fait passer un tableau du format LARGE (un indicateur par colonne) au
# format LONG (une ligne par couple unite x indicateur), et inversement.
#
# Pourquoi cela compte ici : une couche geographique se joint a UN tableau
# ayant UNE ligne par polygone. Le format long sert a calculer, comparer,
# empiler des indicateurs ; le format large sert a joindre et a cartographier.
# On navigue constamment entre les deux.
```

```{r}
#| label: chunk-07
# --- 1.4.1 Construire d'abord le tableau regional a plat ---------------------
# Une ligne par region d'enquete, plusieurs indicateurs en colonnes.
# Tous les taux sont PONDERES : sans coefextr on decrit l'echantillon, pas
# le pays (cf. 1.3.4).
stats_region <- ecam5 |>
  group_by(region) |>
  summarise(
    n_individus   = n(),
    n_menages     = n_distinct(men_id),
    taux_pauvrete = weighted.mean(est_pauvre, poids, na.rm = TRUE) * 100,
    taille_moy    = weighted.mean(taille_men, poids, na.rm = TRUE),
    pct_urbain    = weighted.mean(milieu == 1, poids, na.rm = TRUE) * 100,
    .groups = "drop"
  ) |>
  arrange(desc(taux_pauvrete))

print(stats_region)

# --- 1.4.2 pivot_longer() : large -> long ------------------------------------
# Utile pour tracer plusieurs indicateurs sur une meme figure a facettes.
stats_long <- stats_region |>
  select(region, taux_pauvrete, taille_moy, pct_urbain) |>
  pivot_longer(
    cols      = c(taux_pauvrete, taille_moy, pct_urbain),
    names_to  = "indicateur",
    values_to = "valeur"
  )

cat("\nFormat long :", nrow(stats_long), "lignes =",
    n_distinct(stats_long$region), "regions x",
    n_distinct(stats_long$indicateur), "indicateurs\n")
head(stats_long, 6)

# --- 1.4.3 pivot_wider() : long -> large -------------------------------------
# Le chemin inverse. C'est CETTE forme qu'on joindra a la couche GADM.
stats_large <- stats_long |>
  pivot_wider(names_from = "indicateur", values_from = "valeur")

cat("\nRetour au format large :", nrow(stats_large), "lignes x",
    ncol(stats_large), "colonnes\n")

# --- 1.4.4 separate() : decomposer un code hierarchique ----------------------
# GADM encode la hierarchie dans GID_2 : "CMR.1.3_1" = pays CMR, region 1,
# departement 3. Le separer donne les cles des niveaux superieurs sans avoir
# a ouvrir un autre fichier.
codes_gadm <- cmr_l2 |>
  st_drop_geometry() |>
  select(GID_2, NAME_1, NAME_2) |>
  separate(GID_2, into = c("pays", "num_region", "num_dept"),
           sep = "\\.", remove = FALSE) |>
  mutate(num_dept = sub("_1$", "", num_dept))

head(codes_gadm, 5)

# unite() recompose : utile pour fabriquer une cle unique quand aucune
# n'existe (ici region + departement, deux departements pouvant etre homonymes
# dans deux regions differentes).
codes_gadm <- codes_gadm |>
  unite("cle_region_dept", NAME_1, NAME_2, sep = " | ", remove = FALSE)
cat("\nCles composees uniques :", n_distinct(codes_gadm$cle_region_dept),
    "sur", nrow(codes_gadm), "departements\n")
```

::: {.callout-tip}
## Lire le tableau régional produit ci-dessus

Trois colonnes, trois choses différentes :

- **`n_individus` vs `n_menages`** — l'écart entre les deux rappelle qu'ECAM5
  est un fichier d'individus. Une région peut avoir beaucoup de lignes et peu
  de ménages : les ménages y sont grands.
- **`taux_pauvrete`** — proportion pondérée d'individus vivant sous le seuil
  national. Pondérée signifie que chaque individu compte pour le nombre de
  Camerounais qu'il représente (`coefextr`), pas pour un.
- **`pct_urbain`** — part de la population régionale en milieu urbain. Il
  vaut 100 % pour Douala et Yaoundé, par construction : ce sont des régions
  d'enquête entièrement urbaines. C'est le premier signe visible du problème
  de découpage.
:::

```{r}
#| label: chunk-07c
# --- Une cle de jointure qui resiste aux accents ----------------------------
# Les libelles de region s'ecrivent differemment selon les fichiers ET selon
# l'encodage de la machine. Joindre sur "extrême-nord" tel quel echoue des
# qu'un accent est encode autrement. On fabrique donc une cle TECHNIQUE :
# sans accent, sans casse, sans ponctuation, sans espaces. Cette fonction
# resservira tout au long de la journee ; la section 2.2 la detaille.
normaliser <- function(x) {
  x |>
    stringi::stri_trans_general("Latin-ASCII") |>   # extrême -> extreme
    tolower() |>
    stringr::str_replace_all("[^a-z ]", " ") |>     # tirets, apostrophes
    stringr::str_replace_all("\\b(et|de|du|la|le)\\b", " ") |>
    stringr::str_replace_all("\\s+", "")
}

# --- CONFRONTER LE RESULTAT A UNE REFERENCE PUBLIEE -------------------------
# Geste obligatoire avant toute carte : comparer ce qu'on vient de calculer a
# un chiffre publie. Si les deux divergent, c'est le calcul OU la donnee qui
# est en cause -- jamais "le hasard".
reference_ins <- tibble::tribble(
  ~region,          ~taux_publie,
  "extreme-nord",   69.2,
  "nord-ouest",     66.8,
  "nord",           61.1,
  "adamaoua",       45.1,
  "est",            41.5
) |>
  mutate(cle = normaliser(region))
# Source : INS Cameroun, resultats ECAM5 publies (taux national : 37,7 %).

controle_ref <- stats_region |>
  mutate(cle = normaliser(as.character(region))) |>
  inner_join(reference_ins |> select(cle, taux_publie), by = "cle") |>
  transmute(region = as.character(region),
            calcule = round(taux_pauvrete, 1),
            publie  = taux_publie,
            ecart   = round(taux_pauvrete - taux_publie, 1))

cat("Taux national calcule ici :",
    round(weighted.mean(ecam5$est_pauvre, ecam5$poids, na.rm = TRUE) * 100, 1),
    "% | publie par l'INS : 37,7 %\n\n")
print(controle_ref)
```

::: {.callout-warning}
## Ce que dit ce contrôle : un extrait pédagogique, pas la statistique officielle

Le taux **national** calculé sur ce fichier tombe à moins d'un point du
chiffre publié par l'INS : la pondération fonctionne, la somme des poids
reconstitue bien la population du pays.

Les taux **régionaux**, eux, ne suivent pas tous. Quatre régions restent dans
un écart plausible, mais l'**Est** ressort ici très en dessous du taux publié.
Un écart de cette ampleur n'est pas un aléa d'échantillonnage : c'est le
signal que le fichier utilisé est un **extrait de formation**, un
sous-échantillon qui n'est pas représentatif à l'intérieur de chaque région.

Trois conséquences, à énoncer maintenant plutôt qu'après la carte :

- **aucun chiffre régional de ce document ne doit être cité** comme statistique
  officielle. Les cartes qui suivent sont des démonstrations de méthode ;
- le classement général reste exploitable pour l'exercice — les trois régions
  septentrionales dominent, les deux métropoles ferment la marche — mais
  **l'Est est à traiter comme une valeur suspecte**, pas comme un résultat ;
- surtout, le geste lui-même est la leçon : **confronter systématiquement un
  résultat à une référence externe avant de le cartographier**. Une carte ne
  contient aucun avertissement ; elle donne à un chiffre faux exactement la
  même autorité visuelle qu'à un chiffre juste.
:::

```{r}
#| label: chunk-07b
# Le format long se prete directement a une figure a facettes : trois
# indicateurs, trois panneaux, la meme grammaire ggplot2.
etiquettes <- c(taux_pauvrete = "Taux de pauvrete (%)",
                taille_moy    = "Taille moyenne du menage",
                pct_urbain    = "Part urbaine (%)")

stats_long |>
  mutate(indicateur = factor(etiquettes[indicateur], levels = etiquettes)) |>
  ggplot(aes(x = reorder(region, valeur), y = valeur)) +
  geom_col(fill = "#2E75B6", alpha = 0.85) +
  coord_flip() +
  facet_wrap(~ indicateur, scales = "free_x") +
  labs(x = NULL, y = NULL,
       title = "Trois indicateurs regionaux, un seul tableau au format long",
       caption = "Source : ECAM5 2021-2022 (INS), estimations ponderees") +
  theme_minimal(base_size = 11)
```

::: {.callout-note}
## Ce que montre — et ne montre pas — cette figure

Chaque barre est une **région d'enquête**, triée par valeur croissante à
l'intérieur de son panneau. `scales = "free_x"` autorise une échelle
différente par panneau : indispensable ici, un taux en pourcentage et une
taille de ménage en personnes n'ont aucune raison de partager un axe.

Le rapprochement des trois panneaux suggère une corrélation : les régions les
plus pauvres sont aussi celles où les ménages sont les plus grands et où
l'urbanisation est la plus faible. **Suggère**, seulement. Le graphique aligne
des barres, il ne teste rien, et il ne dit surtout pas dans quel sens joue la
causalité — un ménage devient-il pauvre parce qu'il est grand, ou grand parce
qu'il est pauvre ?

Ce que ce graphique ne peut pas montrer non plus : **le voisinage**. Adamaoua
et Nord sont côte à côte sur la carte et devraient se ressembler ; Sud et
Sud-Ouest aussi. Ici ils sont dispersés dans l'ordre alphabétique de leurs
valeurs, et toute information de contiguïté est perdue. C'est précisément ce
que la carte restitue, et c'est la raison d'être de la journée.
:::

# Module 2 — De la table à la couche : les jointures attributaires

```{r}
#| label: chunk-08
# OBJECTIFS DU MODULE
#  - lire un objet sf comme ce qu'il est : un data.frame + une colonne
#    geometry, sur lequel tous les verbes dplyr fonctionnent ;
#  - relier un tableau de statistiques a une couche geographique par une cle
#    commune, et mesurer ce que la jointure a perdu ;
#  - fabriquer des points spatiaux a partir de coordonnees GPS d'enquete.
```

## 2.1 — Anatomie d'un objet sf

```{r}
#| label: chunk-09
# Un objet sf est un data.frame ORDINAIRE auquel s'ajoute une colonne
# 'geometry' (liste de coordonnees) et deux attributs : le CRS et l'emprise.
# Consequence pratique : filter(), select(), mutate(), group_by() marchent
# tels quels. La geometrie suit automatiquement les lignes conservees.

class(cmr_l2)                      # "sf" ET "data.frame"
names(cmr_l2)                      # 'geometry' est la derniere colonne
st_crs(cmr_l2)$input               # systeme de coordonnees declare
st_bbox(cmr_l2)                    # emprise : xmin, ymin, xmax, ymax
table(st_geometry_type(cmr_l2))    # type de geometrie

# La geometrie est "collante" : elle suit le filtre sans qu'on la mentionne.
nord <- cmr_l2 |> filter(NAME_1 %in% c("Nord", "Extrême-Nord", "Adamaoua"))
cat("\nDepartements des trois regions septentrionales :", nrow(nord), "\n")

# st_drop_geometry() fait l'operation inverse : on revient a un data.frame
# ordinaire. A utiliser des qu'on n'a plus besoin de la carte -- les calculs
# sur un sf trainent la geometrie a chaque etape et sont bien plus lents.
cmr_l2 |> st_drop_geometry() |> count(NAME_1, name = "n_departements")
```

```{r}
#| label: chunk-09b
#| fig-height: 6
# Trois couches, trois granularites, une seule figure de reperage.
par(mfrow = c(1, 3), mar = c(1, 1, 3, 1))
plot(st_geometry(cmr_l1), col = "grey92", border = "grey40",
     main = paste0("GADM 1 : ", nrow(cmr_l1), " regions"))
plot(st_geometry(cmr_l2), col = "grey92", border = "grey40",
     main = paste0("GADM 2 : ", nrow(cmr_l2), " departements"))
plot(st_geometry(ds_sante), col = "lightyellow", border = "tomato", lwd = 0.4,
     main = paste0("Sante : ", nrow(ds_sante), " districts"))
par(mfrow = c(1, 1))
```

::: {.callout-note}
## Pourquoi trois découpages, et lequel choisir

Les trois cartes couvrent le même pays et ne se superposent pas. Le découpage
sanitaire n'est pas un sous-découpage de l'administratif : il suit
l'implantation des formations sanitaires et la population desservie, pas les
frontières de préfecture. Un district sanitaire peut chevaucher deux
départements.

La conséquence est méthodologique, pas décorative : **le choix du maillage
change le résultat**. Le même semis de grappes agrégé par région, par
département ou par district sanitaire ne donne pas les mêmes cartes ni les
mêmes extrêmes. C'est le *problème de l'unité spatiale modifiable* (MAUP,
*Modifiable Areal Unit Problem*) : les statistiques d'agrégats dépendent de
la maille choisie, sans qu'aucune maille ne soit « la vraie ».

La règle pratique : choisir la maille de la **décision** qu'on éclaire. Pour
un plan de déploiement de forages, le district sanitaire est le bon niveau —
c'est lui qui a un budget et un chef. Pour un débat budgétaire national, la
région. Le maillage n'est pas un détail technique : c'est déjà une position.
:::

## 2.2 — Joindre par une clé commune

```{r}
#| label: chunk-10
# Une jointure attributaire relie deux tableaux par une colonne partagee.
# Le piege n'est jamais la syntaxe de left_join() : c'est que la cle des deux
# cotes ne s'ecrit pas pareil. Et une jointure qui echoue ne leve AUCUNE
# erreur : elle remplit de NA.

# --- 2.2.1 La tentative naive ------------------------------------------------
# WorldPop nomme les departements dans 'names1', GADM dans 'NAME_2'.
cat("WorldPop :", paste(head(sort(pop_adm2$names1), 6), collapse = " | "), "\n")
cat("GADM     :", paste(head(sort(cmr_l2$NAME_2),   6), collapse = " | "), "\n")

apparies_bruts <- sum(pop_adm2$names1 %in% cmr_l2$NAME_2)
cat("\nJointure BRUTE :", apparies_bruts, "departements apparies sur",
    nrow(pop_adm2), "\n")
cat("Perdus en silence :", nrow(pop_adm2) - apparies_bruts, "\n")
```

```{r}
#| label: chunk-11
# --- 2.2.2 Normaliser les deux cotes AVANT de joindre ------------------------
# On fabrique une cle technique : sans accents, sans casse, sans ponctuation,
# sans mots de liaison, sans espaces. Elle ne sert qu'a joindre -- on garde
# toujours le libelle d'origine pour l'affichage.
# (fonction deja posee en 1.4 ; on la redonne ici, c'est le coeur du sujet)
normaliser <- function(x) {
  x |>
    stringi::stri_trans_general("Latin-ASCII") |>   # Bénoué -> Benoue
    tolower() |>                                     # NDE -> nde
    stringr::str_replace_all("[^a-z ]", " ") |>      # So'o -> so o
    stringr::str_replace_all("\\b(et|de|du|la|le)\\b", " ") |>
    stringr::str_replace_all("\\s+", "")             # "nyong so o" -> "nyongsoo"
}

cmr_l2   <- cmr_l2   |> mutate(cle = normaliser(NAME_2))
pop_adm2 <- pop_adm2 |> mutate(cle = normaliser(names1))
men_adm2 <- men_adm2 |> mutate(cle = normaliser(names1))

cat("Jointure NORMALISEE :", sum(pop_adm2$cle %in% cmr_l2$cle),
    "departements apparies sur", nrow(pop_adm2), "\n")
cat("Restent non apparies :",
    paste(setdiff(pop_adm2$cle, cmr_l2$cle), collapse = ", "), "\n")

# --- 2.2.3 La jointure proprement dite ---------------------------------------
# left_join en partant de la COUCHE : on garde les 58 polygones, quitte a
# avoir des NA. L'inverse (partir du tableau) perdrait la geometrie.
cmr_pop <- cmr_l2 |>
  left_join(pop_adm2 |> select(cle, population = total,
                               pop_basse = lower, pop_haute = upper),
            by = "cle") |>
  left_join(men_adm2 |> select(cle, menages = total),
            by = "cle") |>
  mutate(taille_moy_menage = population / menages)

# CONTROLE SYSTEMATIQUE apres toute jointure : compter les NA.
cat("\nDepartements sans population :", sum(is.na(cmr_pop$population)), "\n")
cat("Taille moyenne des menages (min / med / max) :",
    round(range(cmr_pop$taille_moy_menage, na.rm = TRUE), 2)[1], "/",
    round(median(cmr_pop$taille_moy_menage, na.rm = TRUE), 2), "/",
    round(range(cmr_pop$taille_moy_menage, na.rm = TRUE), 2)[2], "\n")
```

```{r}
#| label: chunk-12
# --- 2.2.4 Le pont ECAM5 -> carte : 12 regions d'enquete, 10 regions GADM ----
# Ici la normalisation ne suffit pas. Douala et Yaounde n'existent pas comme
# regions administratives : ce sont les capitales du Littoral et du Centre,
# que les enquetes isolent pour des raisons d'echantillonnage.
#
# Aucune manipulation de chaine ne peut deviner cela. Il faut une table de
# correspondance ECRITE A LA MAIN -- et donc une decision documentee.
correspondance_regions <- tibble::tribble(
  ~region_enquete,  ~region_admin,
  "adamaoua",       "Adamaoua",
  "centre",         "Centre",
  "douala",         "Littoral",      # <- decision explicite
  "est",            "Est",
  "extreme-nord",   "Extreme-Nord",
  "littoral",       "Littoral",
  "nord",           "Nord",
  "nord-ouest",     "Nord-Ouest",
  "ouest",          "Ouest",
  "sud",            "Sud",
  "sud-ouest",      "Sud-Ouest",
  "yaounde",        "Centre"         # <- decision explicite
) |>
  mutate(cle_enquete = normaliser(region_enquete),
         cle_admin   = normaliser(region_admin))

# On joint sur les CLES NORMALISEES, jamais sur les libelles : les accents
# ne s'ecrivent pas de la meme facon d'un fichier -- et d'une machine -- a
# l'autre.
cles_ecam <- normaliser(levels(ecam5$region))
cles_gadm <- normaliser(cmr_l1$NAME_1)

cat("Modalites ECAM5 absentes de la table :",
    paste(setdiff(cles_ecam, correspondance_regions$cle_enquete),
          collapse = ", "), "| (vide = tout est couvert)\n")
cat("Regions GADM absentes de la table :",
    paste(setdiff(cles_gadm, correspondance_regions$cle_admin),
          collapse = ", "), "| (vide = tout est couvert)\n")

# On agrege ECAM5 AU NIVEAU ADMINISTRATIF, en repassant par les poids : la
# fusion de deux regions d'enquete n'est pas la moyenne de leurs deux taux,
# c'est la moyenne ponderee de leurs individus.
etiquettes_admin <- cmr_l1 |>
  st_drop_geometry() |>
  transmute(region_admin = NAME_1, cle_admin = normaliser(NAME_1))

ecam5_admin <- ecam5 |>
  mutate(cle_enquete = normaliser(as.character(region))) |>
  left_join(correspondance_regions |> select(cle_enquete, cle_admin),
            by = "cle_enquete") |>
  group_by(cle_admin) |>
  summarise(
    n_individus   = n(),
    n_menages     = n_distinct(men_id),
    taux_pauvrete = weighted.mean(est_pauvre, poids, na.rm = TRUE) * 100,
    taille_moy    = weighted.mean(taille_men, poids, na.rm = TRUE),
    .groups = "drop"
  ) |>
  left_join(etiquettes_admin, by = "cle_admin") |>
  relocate(region_admin)

cmr_ecam <- cmr_l1 |>
  mutate(cle_admin = normaliser(NAME_1)) |>
  left_join(ecam5_admin |> select(-region_admin), by = "cle_admin")

cat("\nRegions cartographiees avec un taux :",
    sum(!is.na(cmr_ecam$taux_pauvrete)), "/", nrow(cmr_ecam), "\n")
print(ecam5_admin |> select(-cle_admin) |> arrange(desc(taux_pauvrete)))
```

```{r}
#| label: chunk-12b
#| fig-height: 6
# --- La premiere carte de la journee : le tableau devient territoire ---------
tmap_mode("plot")

tm_shape(cmr_ecam) +
  tm_polygons(
    fill = "taux_pauvrete",
    fill.scale = tm_scale_intervals(style = "jenks", n = 5,
                                    values = "brewer.yl_or_rd"),
    fill.legend = tm_legend(title = "Taux de pauvrete (%)"),
    col = "white", lwd = 0.6
  ) +
  tm_shape(pays_lim) + tm_borders(col = "grey45", lwd = 0.7) +
  tm_title("Pauvrete monetaire par region — ECAM5 2021-2022") +
  tm_credits("Source : INS Cameroun, estimations ponderees | Fond : GADM 4.1",
             size = 0.6) +
  tm_scalebar(position = c("left", "bottom")) +
  tm_compass(type = "arrow", position = c("right", "top"))
```

::: {.callout-important}
## Lire cette carte : ce que le tableau ne disait pas

**Le vocabulaire d'abord.** Une *carte choroplèthe* colore chaque unité
administrative selon la valeur d'un indicateur. La *discrétisation* est la
règle qui découpe les valeurs continues en classes de couleur. Ici,
`style = "jenks"` applique la méthode des **seuils naturels** (Jenks) :
l'algorithme cherche les coupures qui minimisent la variance à l'intérieur
de chaque classe et la maximisent entre classes. Autrement dit, il coupe
là où les données elles-mêmes présentent un décrochement. C'est le choix
adapté quand la distribution est irrégulière — le cas ici, où trois régions
décrochent nettement du reste.

Deux alternatives, à connaître car elles racontent une autre histoire du
**même** tableau : `"quantile"` met le même nombre de régions par classe
(lisible, mais fabrique du contraste là où il n'y en a pas) et `"equal"`
découpe l'échelle en tranches de largeur égale (fidèle aux écarts réels,
mais peut laisser une classe vide).

**Ce qu'on voit ensuite.** Le tableau trié de la section 1.4 donnait un
classement ; la carte ajoute ce qu'aucun classement ne contient : la
**contiguïté**. Les quatre régions les plus pauvres ne sont pas dispersées au
hasard — Extrême-Nord, Nord et Adamaoua forment un **bloc septentrional
continu**, prolongé à l'ouest par le Nord-Ouest. La pauvreté n'est pas un
attribut individuel de chaque région : elle a une **forme géographique**.

L'**Est** fait exception sur cette carte, en clair alors que la statistique
publiée le place parmi les régions les plus pauvres. Le contrôle de la
section 1.4 a déjà identifié la cause : c'est un artefact de l'extrait de
formation. Le mentionner ici n'est pas une digression — c'est ce qu'il
faudrait écrire en note sous la carte si on la diffusait.

**Pourquoi c'est décisif pour l'analyse.** Un bloc contigu ne s'explique pas
par les caractéristiques propres de chaque région, mais par ce qu'elles
partagent *parce qu'elles sont voisines* : climat sahélien, éloignement des
ports de Douala et Kribi, faible densité du réseau routier bitumé,
insécurité transfrontalière. La carte ne démontre aucun de ces mécanismes —
elle rend l'hypothèse spatiale **visible et testable**. Le J07 y reviendra
avec les outils qui la testent (autocorrélation spatiale, indice de Moran).

C'est là toute la valeur ajoutée du spatial pour analyser un phénomène
social : il fait passer d'une liste d'unités indépendantes à un **système de
voisinages**. Tant qu'on raisonne sur un tableau, chaque région est une
observation isolée et les seules explications disponibles sont ses propres
caractéristiques. Dès qu'on cartographie, on voit que les valeurs se
ressemblent d'autant plus que les unités sont proches — et cette ressemblance
devient elle-même l'objet à expliquer.

**Ce qu'elle ne dit pas.** Une couleur uniforme sur l'Extrême-Nord ne
signifie pas que la pauvreté y est uniforme : c'est une **moyenne
régionale**, qui écrase l'écart entre Maroua et les campagnes du Logone. En
tirer une conclusion sur un ménage particulier serait une *erreur
écologique* — attribuer à l'individu ce qui n'est vrai que de l'agrégat.
C'est le prix de toute carte choroplèthe, et la raison pour laquelle la
section 4 descendra au district sanitaire.
:::

## 2.3 — Des coordonnées GPS aux points cartographiables

```{r}
#| label: chunk-13
# Les enquetes geolocalisees livrent la position sous deux formes possibles :
# soit deux colonnes numeriques dans un tableau plat (latitude, longitude),
# soit un shapefile deja spatialise. L'EDS Cameroun offre les deux -- ce qui
# permet de montrer la conversion, puis de la verifier.

# --- 2.3.1 Ce que contient le fichier des grappes ----------------------------
dhs_geo |> st_drop_geometry() |> select(DHSCLUST, ADM1NAME, URBAN_RURA,
                                        LATNUM, LONGNUM, ALT_DEM) |> head(5)

# Controle qualite obligatoire sur des coordonnees d'enquete : le DHS code
# une position manquante par le couple (0, 0) -- un point au large du golfe
# de Guinee, pas un NA. Sans ce filtre, la carte affiche des grappes en mer.
cat("\nGrappes en (0,0) :",
    sum(dhs_geo$LATNUM == 0 & dhs_geo$LONGNUM == 0), "\n")
cat("Latitudes hors [1,14] :",
    sum(dhs_geo$LATNUM < 1 | dhs_geo$LATNUM > 14), "\n")
cat("Longitudes hors [8,17] :",
    sum(dhs_geo$LONGNUM < 8 | dhs_geo$LONGNUM > 17), "\n")

# --- 2.3.2 Refaire la geometrie a partir des colonnes ------------------------
# On repart des attributs comme si l'on n'avait qu'un CSV : c'est le cas le
# plus frequent en pratique.
dhs_points <- dhs_geo |>
  st_drop_geometry() |>
  filter(!is.na(LATNUM), !is.na(LONGNUM),
         !(LATNUM == 0 & LONGNUM == 0)) |>
  st_as_sf(
    coords = c("LONGNUM", "LATNUM"),  # ORDRE IMPOSE : x (longitude) d'abord
    crs    = 4326,                    # WGS84 : le CRS des GPS
    remove = FALSE                    # on garde les colonnes numeriques
  )

cat("\nGrappes converties en points :", nrow(dhs_points), "\n")

# Controle : la geometrie reconstruite doit coincider avec celle du shapefile.
xy_refait  <- st_coordinates(dhs_points)
xy_fourni  <- st_coordinates(dhs_geo[match(dhs_points$DHSCLUST,
                                           dhs_geo$DHSCLUST), ])
cat("Ecart maximal avec la geometrie fournie :",
    max(abs(xy_refait - xy_fourni)), "degre\n")
```

::: {.callout-warning}
## L'ordre `c(longitude, latitude)` — l'erreur la plus fréquente

`st_as_sf()` attend `coords = c(x, y)`, donc **longitude d'abord**. On dit
pourtant « latitude-longitude » dans la langue courante, et les colonnes sont
souvent rangées dans cet ordre-là dans les fichiers.

L'inversion ne produit **aucune erreur** : elle produit des points. Ils
tombent simplement ailleurs — pour le Cameroun (lat ≈ 4, lon ≈ 12), inverser
place les grappes vers 12°N 4°E, c'est-à-dire au Niger. Le seul garde-fou est
de tracer la couche immédiatement après l'avoir créée et de vérifier qu'elle
tombe sur le pays.

Et `crs = 4326` n'est pas décoratif : sans lui, `sf` a des nombres mais ne
sait pas ce qu'ils mesurent, et refusera toute jointure spatiale avec une
autre couche.
:::

```{r}
#| label: chunk-14
#| fig-height: 6.5
# --- 2.3.3 Verifier en tracant -----------------------------------------------
tm_shape(cmr_l1) +
  tm_polygons(fill = "grey96", col = "grey55", lwd = 0.5) +
  tm_shape(pays_lim) + tm_borders(col = "grey70", lwd = 0.6) +
  tm_shape(dhs_points) +
  tm_dots(fill = "URBAN_RURA",
          fill.scale = tm_scale_categorical(values = c("#D95F02", "#1B9E77")),
          fill.legend = tm_legend(title = "Milieu (U / R)"),
          size = 0.35) +
  tm_title(paste0("Les ", nrow(dhs_points),
                  " grappes de l'EDS-MICS 2018")) +
  tm_credits("Positions deplacees aleatoirement par le DHS (2 km / 5 km)",
             size = 0.55) +
  tm_scalebar(position = c("left", "bottom"))
```

::: {.callout-important}
## Ces points ne sont pas exactement là où l'enquête a eu lieu

Le DHS applique un **déplacement aléatoire** (*random displacement*) aux
coordonnées avant diffusion : jusqu'à 2 km en milieu urbain, 5 km en milieu
rural, et 10 km pour 1 % des grappes rurales tirées au sort. C'est une mesure
de confidentialité : sans elle, on pourrait remonter au village, puis au
ménage, puis à la personne interrogée sur sa séropositivité.

Trois conséquences opérationnelles, à énoncer avant toute analyse :

- **une grappe peut basculer dans le polygone voisin.** Sur des districts
  sanitaires qui font souvent moins de 30 km de large, le déplacement est du
  même ordre que l'erreur d'affectation. Les effectifs par district sont donc
  approximatifs, et d'autant plus que le district est petit.
- **les extractions de valeurs raster au point exact sont fragiles.** Extraire
  le NDVI « au village » n'a pas de sens à 5 km près ; il faut travailler sur
  un tampon (*buffer*) au moins aussi large que le déplacement.
- **c'est irréversible.** Aucun traitement ne restitue la position vraie.

Ce n'est pas un défaut du fichier : c'est le prix, assumé et documenté, de la
diffusion de microdonnées géolocalisées. Le savoir change la façon d'écrire
les conclusions — « la région du Logone » plutôt que « le village de X ».
:::

```{r}
#| label: chunk-14b
# --- 2.3.4 Premiere jointure spatiale : chaque grappe dans sa region ---------
# st_join() n'utilise aucune cle textuelle : il regarde OU tombe le point.
# C'est le second pont entre enquete et territoire, et il ne demande aucune
# table de correspondance.
dhs_regions <- st_join(dhs_points, cmr_l1 |> select(NAME_1),
                       join = st_within)

# Controle croise : la region trouvee geometriquement doit correspondre a la
# region declaree par l'enquete (ADM1NAME) -- aux deux exceptions connues pres.
verif <- dhs_regions |>
  st_drop_geometry() |>
  count(ADM1NAME, NAME_1) |>
  arrange(ADM1NAME)
print(verif, n = 25)

cat("\nGrappes hors de tout polygone :", sum(is.na(dhs_regions$NAME_1)), "\n")
```

::: {.callout-tip}
## Ce que révèle le contrôle croisé

Le tableau confronte deux réponses à la même question : *dans quelle région
est cette grappe ?*  L'une vient du **questionnaire** (`ADM1NAME`, saisi par
l'enquêteur), l'autre de la **géométrie** (`NAME_1`, calculé par
`st_within`).

Trois cas de figure y apparaissent, et il faut savoir les distinguer :

1. **`DOUALA` → `Littoral` et `YAOUNDE` → `Centre`** — ce n'est pas une
   erreur, c'est la traduction automatique du découpage à 12 vers le
   découpage à 10. La géométrie fait gratuitement ce que la table de
   correspondance de la section 2.2.4 faisait à la main.
2. **quelques grappes qui basculent chez le voisin** — effet du déplacement
   aléatoire décrit plus haut, surtout près des limites régionales.
3. **des grappes sans région du tout (`NA`)** — un point tombé juste en
   dehors du polygone, à cause du déplacement ou d'une frontière légèrement
   généralisée dans GADM.

Comparer les deux sources n'est pas une vérification de routine : c'est ce
qui permet de **chiffrer** l'incertitude d'affectation avant de publier une
carte. Un district où 3 grappes sur 4 sont litigieuses ne mérite pas la même
confiance qu'un district où elles sont toutes franches.
:::

# Module 3 — La qualité des données avant la carte

```{r}
#| label: chunk-15
# OBJECTIFS DU MODULE
#  - quantifier les valeurs manquantes et, surtout, comprendre POURQUOI elles
#    manquent : toutes les absences ne se traitent pas de la meme facon ;
#  - distinguer le "hors champ" (la question ne se posait pas) de la
#    non-reponse (elle se posait et personne n'a repondu) ;
#  - detecter les incoherences geographiques : geometries invalides, CRS
#    discordants, polygones aberrants, points hors du territoire.
#
# Une carte fausse est plus dangereuse qu'un tableau faux : elle est jolie,
# elle circule, et personne ne relit le code qui l'a produite.
```

## 3.1 — Diagnostiquer les valeurs manquantes

```{r}
#| label: chunk-16
# --- 3.1.1 Panorama : quelles variables manquent, et combien ? ---------------
na_bilan <- ecam5 |>
  summarise(across(everything(), ~ sum(is.na(.)) / n() * 100)) |>
  pivot_longer(everything(), names_to = "variable", values_to = "pct_na") |>
  filter(pct_na > 0) |>
  arrange(desc(pct_na))

cat("Variables comportant au moins un NA :", nrow(na_bilan),
    "sur", ncol(ecam5), "\n\n")
print(na_bilan, n = 15)
```

```{r}
#| label: chunk-16b
#| fig-height: 6
na_bilan |>
  filter(pct_na >= 1) |>
  ggplot(aes(x = reorder(variable, pct_na), y = pct_na)) +
  geom_col(fill = "#C0392B", alpha = 0.85) +
  geom_hline(yintercept = c(5, 20), linetype = "dashed",
             colour = c("orange", "grey30")) +
  coord_flip() +
  labs(title = "Taux de valeurs manquantes par variable — ECAM5",
       subtitle = "Traits : seuils indicatifs de 5 % et 20 %",
       x = NULL, y = "Part de valeurs manquantes (%)") +
  theme_minimal(base_size = 11)
```

```{r}
#| label: chunk-17
# --- 3.1.2 Le cas revactp : 64 % de NA, et pourtant aucun probleme -----------
# Avant d'imputer quoi que ce soit, on croise l'absence avec la variable qui
# conditionne la question. Ici : la situation d'activite.
tableau_na <- ecam5 |>
  mutate(
    situation = as.character(haven::as_factor(actif)),
    situation = if_else(is.na(situation), "hors champ (non renseigne)",
                        situation),
    revenu_manquant = is.na(revenu)
  ) |>
  count(situation, revenu_manquant) |>
  pivot_wider(names_from = revenu_manquant,
              values_from = n, values_fill = 0,
              names_prefix = "revenu_na_")

print(tableau_na)

# Part des NA de revenu expliquee par le fait de ne PAS etre actif occupe
n_na_total  <- sum(is.na(ecam5$revenu))
n_na_inactif <- sum(is.na(ecam5$revenu) &
                    (is.na(ecam5$actif) | ecam5$actif != 1))
cat("\nNA de revenu :", n_na_total, "\n")
cat("dont personnes qui ne sont pas 'actif occupe' :", n_na_inactif,
    sprintf(" (%.1f %%)\n", 100 * n_na_inactif / n_na_total))
```

::: {.callout-important}
## « Manquant » ne veut pas dire « perdu »

`revactp` — le revenu de l'activité principale — est absent pour 6 102 lignes
sur 9 472, soit 64 %. Un réflexe répandu consiste à imputer. Ce serait ici une
faute.

Le croisement ci-dessus montre que la variable est renseignée pour
**exactement** les personnes déclarées *actif occupé*, et pour elles seules :
enfants, élèves, retraités, chômeurs et inactifs n'ont pas de revenu
d'activité principale parce qu'ils n'ont pas d'activité principale. La
question ne leur a pas été posée. Ce n'est pas une non-réponse, c'est un
**hors champ** (*skip pattern* du questionnaire).

La distinction commande le traitement :

| Nature de l'absence | Ce qu'elle signifie | Traitement |
|---|---|---|
| **Hors champ** | la question ne s'appliquait pas | restreindre la population d'analyse, jamais imputer |
| **Non-réponse** | la question s'appliquait, pas de réponse | imputer, ou pondérer pour la non-réponse |
| **Valeur sentinelle** | codée `99`, `-9999`, `9998`… | recoder en `NA` **avant** tout calcul |

Imputer un revenu médian à un enfant de six ans produirait un chiffre : un
chiffre faux, invisible dans les sorties, et qui ferait ensuite baisser le
revenu moyen de sa région sur la carte finale. **La carte hérite de toutes
les décisions prises en amont, sans jamais les afficher.**

Le classement de Rubin (1976) — MCAR, MAR, MNAR — décrit le mécanisme
*statistique* de l'absence. Le hors champ, lui, est en amont : ce n'est pas
un mécanisme aléatoire, c'est la structure du questionnaire.
:::

```{r}
#| label: chunk-17b
# --- 3.1.3 La bonne facon de traiter revactp : restreindre le champ ----------
# On ne calcule un revenu moyen QUE sur la population concernee, et on le dit.
actifs_occupes <- ecam5 |> filter(!is.na(actif), actif == 1)

cat("Population d'analyse :", nrow(actifs_occupes), "actifs occupes\n")
cat("Revenus nuls declares :", sum(actifs_occupes$revenu == 0, na.rm = TRUE),
    "-> aides familiaux, apprentis non remuneres, agriculture d'autoconsommation\n\n")

revenu_region <- actifs_occupes |>
  group_by(region) |>
  summarise(
    n_actifs      = n(),
    revenu_median = median(revenu, na.rm = TRUE),
    revenu_moyen  = weighted.mean(revenu, poids, na.rm = TRUE),
    pct_sans_rev  = mean(revenu == 0, na.rm = TRUE) * 100,
    .groups = "drop"
  ) |>
  arrange(revenu_median)

print(revenu_region)
```

```{r}
#| label: chunk-17c
#| fig-height: 5
# Distribution des revenus : l'echelle logarithmique est ici indispensable.
actifs_occupes |>
  filter(revenu > 0) |>
  ggplot(aes(x = revenu)) +
  geom_histogram(bins = 45, fill = "#2E75B6", colour = "white", alpha = 0.9) +
  scale_x_log10(labels = scales::label_number(big.mark = " ")) +
  labs(title = "Revenu de l'activite principale — actifs occupes remuneres",
       subtitle = "Axe horizontal en echelle logarithmique",
       x = "Revenu mensuel (F CFA, echelle log)", y = "Effectif") +
  theme_minimal(base_size = 11)
```

::: {.callout-note}
## Pourquoi l'échelle logarithmique, et ce qu'elle change

Sur l'axe brut, les revenus vont de quelques milliers à 1 666 667 F CFA. Le
graphique serait une barre unique collée à gauche et une plage vide sur 95 %
de la largeur : la distribution est **fortement asymétrique à droite**
(*right-skewed*), quelques valeurs très élevées écrasant tout le reste.

Une **échelle logarithmique** remplace la distance « +100 000 F CFA » par la
distance « ×10 ». Chaque pas égal sur l'axe correspond à une multiplication,
pas à une addition. Deux effets :

- la masse des revenus modestes se déploie et devient lisible ;
- l'asymétrie se résorbe — la distribution des revenus est approximativement
  *log-normale*, ce qui est une régularité empirique bien établie.

Conséquence directe pour la suite : quand on résumera le revenu par région
pour le cartographier, la **médiane** sera plus honnête que la moyenne. La
moyenne d'une distribution log-normale est tirée vers le haut par quelques
très hauts revenus, et une carte de moyennes colorerait en « riche » une
région où la quasi-totalité des gens sont pauvres mais où résident dix cadres
supérieurs. Le choix moyenne/médiane n'est pas cosmétique : il change la
carte.
:::

```{r}
#| label: chunk-18
#| fig-height: 5
# --- 3.1.4 naniar : visualiser la STRUCTURE des absences ---------------------
# Un taux de NA par variable ne dit pas si les absences vont ENSEMBLE.
# vis_miss() dessine le tableau : une ligne = un individu, une colonne = une
# variable, noir = manquant.
# haven laisse les variables "labelled" : naniar prefere des types simples,
# on convertit donc les modalites en facteurs avant de tracer.
vars_cles <- ecam5 |>
  transmute(
    region, milieu_lib, taille_men, est_pauvre, revenu,
    situation_activite = haven::as_factor(actif),
    statut_matrimonial = haven::as_factor(s01q5),
    niveau_etude       = haven::as_factor(s03q4n)
  ) |>
  as.data.frame()

naniar::vis_miss(vars_cles, sort_miss = TRUE, warn_large_data = FALSE) +
  labs(title = "Structure des valeurs manquantes — variables cles d'ECAM5")
```

::: {.callout-tip}
## Lire une carte de chaleur des manquants

Chaque **colonne** est une variable, chaque **ligne** un individu ; le noir
marque une absence. Ce qui compte n'est pas la quantité de noir mais sa
**forme**.

- Des bandes noires **alignées horizontalement** sur plusieurs colonnes
  signalent que les mêmes individus manquent partout : une sous-population
  entière est hors champ. C'est le motif visible ici entre `revenu`,
  `situation_activite` et `niveau_etude` — les enfants.
- Du noir **dispersé au hasard**, sans structure verticale ni horizontale,
  évoque du MCAR : de la non-réponse accidentelle, la seule situation où
  l'imputation simple est vraiment inoffensive.
- Une colonne **entièrement noire** est une variable vide : ECAM5 en compte
  deux (`s01q12`, `s01q13`, sur le handicap — module non administré). Elles
  ne s'imputent pas, elles se suppriment.

L'intérêt de la figure est de faire apparaître d'un coup d'œil des motifs
qu'aucune liste de pourcentages ne révèle.
:::

## 3.2 — Imputer : quand, comment, et à quel prix

```{r}
#| label: chunk-19
# --- 3.2.1 Imputation par la mediane du groupe -------------------------------
# Legitime UNIQUEMENT sur une non-reponse, jamais sur un hors champ. On la
# demontre donc sur le bon champ : les actifs occupes dont le revenu serait
# manquant. Comme il n'y en a qu'un seul reellement, on simule une
# non-reponse de 15 % pour rendre l'effet observable.
set.seed(2026)   # reproductibilite : meme tirage a chaque rendu

simule <- actifs_occupes |>
  select(region, milieu_lib, revenu, poids) |>
  filter(!is.na(revenu)) |>
  mutate(
    revenu_troue = if_else(runif(n()) < 0.15, NA_real_, revenu)
  )

cat("Valeurs mises artificiellement a NA :",
    sum(is.na(simule$revenu_troue)), "sur", nrow(simule), "\n")

# Imputation par la mediane du couple (region, milieu) : on impute par le
# groupe le plus proche disponible, pas par la mediane nationale.
impute <- simule |>
  group_by(region, milieu_lib) |>
  mutate(revenu_impute = if_else(is.na(revenu_troue),
                                 median(revenu_troue, na.rm = TRUE),
                                 revenu_troue)) |>
  ungroup()

cat("NA restants apres imputation :", sum(is.na(impute$revenu_impute)), "\n\n")

# Diagnostic : comparer aux VRAIES valeurs, qu'on connait puisqu'on les a
# effacees nous-memes. C'est le seul cas ou l'on peut noter une imputation.
compare <- impute |> filter(is.na(revenu_troue))
cat("Sur les", nrow(compare), "valeurs imputees :\n")
cat("  mediane reelle  :", format(median(compare$revenu), big.mark = " "), "\n")
cat("  mediane imputee :", format(median(compare$revenu_impute), big.mark = " "), "\n")
cat("  ecart-type reel   :", round(sd(compare$revenu)), "\n")
cat("  ecart-type impute :", round(sd(compare$revenu_impute)), "\n")
```

```{r}
#| label: chunk-19b
#| fig-height: 4.5
bind_rows(
  impute |> transmute(valeur = revenu,        serie = "Valeurs reelles"),
  impute |> transmute(valeur = revenu_impute, serie = "Apres imputation")
) |>
  filter(valeur > 0) |>
  ggplot(aes(x = valeur, fill = serie)) +
  geom_density(alpha = 0.45, colour = NA) +
  scale_x_log10(labels = scales::label_number(big.mark = " ")) +
  scale_fill_manual(values = c("Valeurs reelles" = "#2E75B6",
                               "Apres imputation" = "#C0392B")) +
  labs(title = "Effet de l'imputation par la mediane du groupe",
       subtitle = "Les pics artificiels correspondent aux medianes de groupe",
       x = "Revenu (F CFA, echelle log)", y = "Densite", fill = NULL) +
  theme_minimal(base_size = 11)
```

::: {.callout-warning}
## Ce que l'imputation par la médiane coûte réellement

Comparez les deux écarts-types affichés par le bloc précédent : celui des
valeurs imputées est très inférieur à celui des valeurs réelles. C'est
mécanique — on a remplacé une distribution par une constante par groupe.

Sur la courbe de densité, cela se voit sous forme de **pics artificiels** :
la courbe rouge présente des pointes là où la bleue est lisse. Chaque pointe
est une médiane de groupe, répétée des dizaines de fois.

Ce que cela implique :

- **la moyenne est à peu près préservée** — c'est ce que l'imputation par un
  centre garantit ;
- **la variance est sous-estimée**, donc les intervalles de confiance sont
  trop étroits et les tests trop faciles à passer. On croit savoir plus
  précisément qu'on ne sait ;
- **les corrélations sont diluées** : les valeurs imputées n'ont, par
  construction, aucun lien avec les autres variables de l'individu.

Les méthodes qui préservent la variance existent — imputation par tirage dans
le groupe (*hot deck*), par les *k* plus proches voisins (`VIM::kNN()`),
imputation multiple (`mice`). Elles sont plus coûteuses et supposent toutes
que l'absence est bien une non-réponse. La règle qui prime sur toutes les
autres reste : **documenter ce qui a été imputé, et publier le taux
d'imputation à côté du résultat.**
:::

## 3.3 — Les incohérences proprement géographiques

```{r}
#| label: chunk-20
# --- 3.3.1 Validite des geometries -------------------------------------------
# Une geometrie "invalide" au sens OGC : contour qui se recoupe, anneau mal
# oriente, sommets dupliques. La lecture ne signale rien ; la premiere
# intersection echoue.
cat("Districts sanitaires valides :", sum(st_is_valid(ds_sante)), "/",
    nrow(ds_sante), "\n")
cat("Departements GADM valides    :", sum(st_is_valid(cmr_l2)), "/",
    nrow(cmr_l2), "\n")

# Rappel : ds_sante a deja ete repare par st_make_valid() a la lecture.
# Sans cette reparation, 135 des 200 districts etaient invalides.

# --- 3.3.2 Concordance des systemes de coordonnees ---------------------------
couches <- list(cmr_l1 = cmr_l1, cmr_l2 = cmr_l2, ds_sante = ds_sante,
                dhs_points = dhs_points, pays_lim = pays_lim)
tibble(
  couche = names(couches),
  epsg   = sapply(couches, function(x) st_crs(x)$epsg),
  type   = sapply(couches, function(x) as.character(st_geometry_type(x)[1])),
  n      = sapply(couches, nrow)
)
```

```{r}
#| label: chunk-21
# --- 3.3.3 Mesurer exige de reprojeter ---------------------------------------
# EPSG:4326 est en DEGRES. Un degre de longitude ne vaut pas la meme distance
# a l'equateur et a 12 degres nord : toute superficie calculee dessus est
# fausse. On projette en UTM zone 33N (EPSG:32633), en METRES.
cmr_l2_utm <- st_transform(cmr_l2, 32633)

cmr_l2_utm <- cmr_l2_utm |>
  mutate(superficie_km2 = as.numeric(st_area(geometry)) / 1e6)

cat("Superficie totale calculee :",
    format(round(sum(cmr_l2_utm$superficie_km2)), big.mark = " "), "km2\n")
cat("Superficie officielle du Cameroun : 475 442 km2\n")
cat("Ecart relatif :",
    sprintf("%.1f %%", 100 * (sum(cmr_l2_utm$superficie_km2) - 475442) / 475442),
    "\n\n")

# Les extremes : utiles pour reperer un polygone aberrant (ilot orphelin,
# fragment issu d'une numerisation).
cmr_l2_utm |>
  st_drop_geometry() |>
  select(NAME_1, NAME_2, superficie_km2) |>
  arrange(superficie_km2) |>
  slice(c(1:3, (n() - 2):n()))
```

```{r}
#| label: chunk-22
# --- 3.3.4 Des points hors du territoire -------------------------------------
# Consequence directe du deplacement aleatoire du DHS : une grappe cotiere ou
# frontaliere peut se retrouver hors des limites du pays.
contour_cmr <- st_union(cmr_l1)
dedans <- st_within(dhs_points, contour_cmr, sparse = FALSE)[, 1]

cat("Grappes dans le territoire :", sum(dedans), "\n")
cat("Grappes hors du territoire :", sum(!dedans), "\n")

if (any(!dedans)) {
  print(dhs_points |> st_drop_geometry() |> filter(!dedans) |>
          select(DHSCLUST, ADM1NAME, URBAN_RURA, LATNUM, LONGNUM))
}

# On NE SUPPRIME PAS ces grappes : elles portent de vrais menages enquetes.
# On les MARQUE, et le module 4 les rattachera au polygone le plus proche
# (st_nearest_feature) plutot que de les laisser sans affectation.
dhs_points <- dhs_points |>
  mutate(hors_territoire = !dedans)

cat("\nGrappes conservees :", nrow(dhs_points),
    "dont", sum(dhs_points$hors_territoire), "marquees hors territoire\n")
```

::: {.callout-note}
## Supprimer ou recaler ? Une décision qui se justifie

Trois options se présentent devant un point qui tombe hors du polygone :

1. **le supprimer** — simple, mais on jette des ménages réellement enquêtés,
   et l'on introduit un biais : ces grappes sont majoritairement côtières ou
   frontalières, donc pas un échantillon aléatoire du pays ;
2. **le recaler** sur l'unité la plus proche (`st_nearest_feature`) — on
   conserve l'information, au prix d'une affectation approximative ;
3. **le garder tel quel**, avec une affectation `NA` — le plus honnête si l'on
   ne travaille qu'au niveau national.

L'option 2 est retenue ici parce que le décalage est *connu et borné* : il
vient du déplacement DHS, plafonné à 5 km. Recaler sur le polygone le plus
proche revient à annuler un déplacement dont on connaît l'origine. La colonne
`recale` garde la trace de chaque cas : quelle que soit l'option choisie,
**c'est le fait de pouvoir la retrouver plus tard qui compte**.
:::

# Module 4 — Jointures spatiales et agrégation territoriale

```{r}
#| label: chunk-23
# OBJECTIFS DU MODULE
#  - choisir le bon predicat spatial (st_within, st_intersects,
#    st_nearest_feature) selon la question posee ;
#  - descendre les indicateurs d'enquete du menage a la grappe, puis de la
#    grappe au district sanitaire, en ponderant a chaque etape ;
#  - cartographier le resultat et savoir de quoi la couleur est faite.
```

## 4.1 — Choisir le prédicat spatial

```{r}
#| label: chunk-24
# Une jointure spatiale ne compare aucune chaine de caracteres : elle teste
# une RELATION GEOMETRIQUE entre deux couches.
#
#   st_within(x, y)           x est entierement DANS y   points -> polygones
#   st_intersects(x, y)       x touche ou recoupe y      polygones qui se chevauchent
#   st_contains(x, y)         x contient y               l'inverse de within
#   st_nearest_feature(x, y)  y le plus proche de x      rattrapage des cas limites
#   st_is_within_distance()   y a moins de d de x        zones d'influence
#
# Regle de lecture : st_join(x, y) renvoie TOUJOURS un objet ayant la
# geometrie de x, enrichi des attributs de y. On part donc de ce qu'on veut
# garder.

# PREALABLE ABSOLU : le meme CRS des deux cotes, sinon sf refuse (ou pire,
# accepte et donne n'importe quoi si les CRS sont absents).
CRS_CARTE <- 4326    # WGS84, degres  -> affichage, jointures
CRS_MESURE <- 32633  # UTM 33N, metres -> distances, surfaces

ds_sante   <- st_transform(ds_sante,   CRS_CARTE)
cmr_l1     <- st_transform(cmr_l1,     CRS_CARTE)
cmr_l2     <- st_transform(cmr_l2,     CRS_CARTE)
pays_lim   <- st_transform(pays_lim,   CRS_CARTE)
dhs_points <- st_transform(dhs_points, CRS_CARTE)

cat("Toutes les couches en EPSG:", CRS_CARTE, "\n")
```

```{r}
#| label: chunk-25
# --- 4.1.1 Rattacher chaque grappe a son district sanitaire ------------------
grappes_ds <- st_join(
  dhs_points,
  ds_sante |> select(ds_nom, ds_region),
  join = st_within,
  left = TRUE
)

# PIEGE : si deux polygones se recouvrent, le point apparait DEUX fois et le
# tableau grossit sans prevenir. On verifie, puis on ne garde qu'une ligne
# par grappe -- l'ordre d'origine est conserve.
cat("Lignes apres jointure :", nrow(grappes_ds),
    "| grappes de depart :", nrow(dhs_points), "\n")
cat("Grappes tombant dans plusieurs districts :",
    sum(duplicated(grappes_ds$DHSCLUST)), "\n")
grappes_ds <- grappes_ds |> distinct(DHSCLUST, .keep_all = TRUE)

sans_district <- is.na(grappes_ds$ds_nom)
cat("Grappes rattachees a un district :", sum(!sans_district), "\n")
cat("Grappes sans district            :", sum(sans_district), "\n")

# --- 4.1.2 Rattraper les cas limites : le district LE PLUS PROCHE ------------
# Une grappe non rattachee n'est pas une donnee invalide : c'est un point
# tombe dans un interstice de la couche (limites generalisees) ou hors du
# pays (deplacement DHS). st_nearest_feature lui donne son plus proche voisin.
if (any(sans_district)) {
  proches <- st_nearest_feature(dhs_points[sans_district, ], ds_sante)
  grappes_ds$ds_nom[sans_district]    <- ds_sante$ds_nom[proches]
  grappes_ds$ds_region[sans_district] <- ds_sante$ds_region[proches]

  # La DISTANCE au district rattrape se mesure en metres : on reprojette.
  d <- st_distance(
    st_transform(dhs_points[sans_district, ], CRS_MESURE),
    st_transform(ds_sante[proches, ],         CRS_MESURE),
    by_element = TRUE
  )
  cat("\nDistance de rattrapage (m) : min", round(min(as.numeric(d))),
      "| median", round(median(as.numeric(d))),
      "| max", round(max(as.numeric(d))), "\n")
}

grappes_ds <- grappes_ds |> mutate(affectation_approchee = sans_district)
cat("\nDistricts sanitaires touches par au moins une grappe :",
    n_distinct(grappes_ds$ds_nom), "sur", nrow(ds_sante), "\n")
```

::: {.callout-important}
## 430 grappes pour 200 districts : ce que cela impose

Le décompte ci-dessus est la contrainte majeure de la journée. L'EDS 2018 a
été échantillonnée pour être représentative **au niveau régional**, pas au
niveau du district sanitaire. Résultat : une bonne moitié des districts ne
contient **aucune** grappe, et parmi ceux qui en contiennent, beaucoup n'en
ont qu'une ou deux.

Un taux d'accès à l'eau calculé sur une seule grappe (≈ 25 ménages) a un
intervalle de confiance de l'ordre de ±20 points. La carte, elle, affichera
une couleur franche, aussi affirmative que celle d'un district reposant sur
huit grappes.

C'est le piège le plus courant de la cartographie d'enquête : **la carte ne
transporte pas l'incertitude**. Les parades, dans l'ordre de préférence :

1. **agréger à un niveau où l'échantillon est représentatif** — ici la
   région ;
2. **afficher l'effectif** à côté de la valeur (nombre de grappes en
   étiquette, ou épaisseur du contour) ;
3. **masquer les unités sous un seuil** — ne pas colorer un district à moins
   de trois grappes ;
4. **passer à l'estimation sur petits domaines** (*small area estimation*),
   qui emprunte de l'information aux unités voisines. C'est le sujet du J07.

La section 4.3 applique les parades 2 et 3.
:::

## 4.2 — Agréger : du ménage à la grappe, de la grappe au district

```{r}
#| label: chunk-26
# --- 4.2.1 Construire les indicateurs au niveau MENAGE -----------------------
# On part des codes standard du recode menage EDS. Ils sont documentes dans
# le "Recode Manual" du programme DHS -- on ne les invente pas.
#
# Avant de recoder, on REGARDE ce que le fichier contient reellement.
cat("=== hv201 : source d'eau de boisson ===\n")
print(dhs_men |> count(source = haven::as_factor(hv201), sort = TRUE), n = 20)
cat("\n=== hv205 : type de toilettes ===\n")
print(dhs_men |> count(toilettes = haven::as_factor(hv205), sort = TRUE), n = 20)
```

```{r}
#| label: chunk-27
# Definition JMP (OMS/UNICEF) d'une source AMELIOREE : reseau, borne-fontaine,
# forage, puits ou source protegee, eau de pluie, eau en bouteille.
CODES_EAU_AMELIOREE <- c(10, 11, 12, 13, 14, 21, 31, 41, 51, 61, 62, 71, 72)
CODE_PAS_DE_TOILETTES <- 31   # "no facility / bush / field"

dhs_men <- dhs_men |>
  mutate(
    grappe      = as.integer(hv001),
    poids_men   = as.numeric(hv005) / 1e6,   # convention DHS : hv005 / 10^6
    n_personnes = as.numeric(hv009),
    milieu      = haven::as_factor(hv025),
    region_eds  = haven::as_factor(hv024),
    eau_ok      = as.integer(hv201) %in% CODES_EAU_AMELIOREE,
    electricite = as.integer(hv206) == 1,
    sans_wc     = as.integer(hv205) == CODE_PAS_DE_TOILETTES,
    quintile    = as.integer(hv270)
  )

cat("Menages enquetes :", nrow(dhs_men), "\n")
cat("Somme des poids   :", round(sum(dhs_men$poids_men)), "\n")
cat("Acces a une source amelioree (pondere) :",
    sprintf("%.1f %%", 100 * weighted.mean(dhs_men$eau_ok, dhs_men$poids_men,
                                           na.rm = TRUE)), "\n")
cat("Electricite (pondere) :",
    sprintf("%.1f %%", 100 * weighted.mean(dhs_men$electricite,
                                           dhs_men$poids_men, na.rm = TRUE)), "\n")
cat("Sans toilettes (pondere) :",
    sprintf("%.1f %%", 100 * weighted.mean(dhs_men$sans_wc,
                                           dhs_men$poids_men, na.rm = TRUE)), "\n")
```

```{r}
#| label: chunk-28
# --- 4.2.2 Premier niveau d'agregation : la GRAPPE ---------------------------
# La grappe est la plus petite unite geolocalisee disponible. Toute la chaine
# spatiale passe par elle.
par_grappe <- dhs_men |>
  group_by(grappe) |>
  summarise(
    n_menages   = n(),
    poids_tot   = sum(poids_men, na.rm = TRUE),
    pct_eau     = weighted.mean(eau_ok,      poids_men, na.rm = TRUE) * 100,
    pct_elec    = weighted.mean(electricite, poids_men, na.rm = TRUE) * 100,
    pct_sans_wc = weighted.mean(sans_wc,     poids_men, na.rm = TRUE) * 100,
    quintile_moy = weighted.mean(quintile,   poids_men, na.rm = TRUE),
    .groups = "drop"
  )

cat("Grappes couvertes par le fichier menages :", nrow(par_grappe), "\n")
cat("Menages par grappe : min", min(par_grappe$n_menages),
    "| median", median(par_grappe$n_menages),
    "| max", max(par_grappe$n_menages), "\n")

# --- 4.2.3 Coller les indicateurs sur les points -----------------------------
grappes_stats <- grappes_ds |>
  left_join(par_grappe, by = c("DHSCLUST" = "grappe"))

cat("Grappes geolocalisees SANS indicateur :",
    sum(is.na(grappes_stats$pct_eau)), "\n")
```

```{r}
#| label: chunk-29
# --- 4.2.4 Second niveau : le DISTRICT SANITAIRE -----------------------------
# On repondere par le poids total de chaque grappe : une grappe de 30 menages
# representatifs de 40 000 personnes ne pese pas comme une grappe de 20.
par_district <- grappes_stats |>
  st_drop_geometry() |>
  filter(!is.na(pct_eau)) |>
  group_by(ds_nom, ds_region) |>
  summarise(
    n_grappes    = n(),
    n_menages    = sum(n_menages),
    n_approchees = sum(affectation_approchee),
    pct_eau      = weighted.mean(pct_eau,     poids_tot, na.rm = TRUE),
    pct_elec     = weighted.mean(pct_elec,    poids_tot, na.rm = TRUE),
    pct_sans_wc  = weighted.mean(pct_sans_wc, poids_tot, na.rm = TRUE),
    .groups = "drop"
  ) |>
  mutate(fiable = n_grappes >= 3)   # seuil declare, pas subi

cat("Districts documentes :", nrow(par_district), "/", nrow(ds_sante), "\n")
cat("dont juges fiables (>= 3 grappes) :", sum(par_district$fiable), "\n\n")
print(par_district |> count(n_grappes, name = "nb_districts"))

# --- 4.2.5 Recoller a la couche geographique --------------------------------
ds_stats <- ds_sante |>
  left_join(par_district, by = c("ds_nom", "ds_region"))

cat("\nDistricts colories sur la carte :", sum(!is.na(ds_stats$pct_eau)),
    "| laisses en gris :", sum(is.na(ds_stats$pct_eau)), "\n")
```

::: {.callout-note}
## Pourquoi pondérer à chaque étage

Trois pondérations différentes interviennent dans la chaîne ci-dessus, et les
confondre fausse le résultat :

- **du ménage à la grappe** : `hv005 / 10⁶`, le poids d'échantillonnage DHS.
  Il corrige le plan de sondage — certaines strates sont surreprésentées à
  dessein, pour obtenir assez d'observations dans les régions peu peuplées.
- **de la grappe au district** : la somme des poids de la grappe. Sans elle,
  une grappe de 20 ménages pèserait autant qu'une grappe de 32.
- **du district à un total national** : il faudrait la population du
  district, pas le nombre de ménages enquêtés.

La règle générale : **la moyenne d'une moyenne n'est pas la moyenne**. Une
moyenne non pondérée de moyennes de grappes donne à chaque grappe le même
poids, quel que soit le nombre de personnes derrière. Sur des données
d'enquête à plan de sondage complexe, l'écart entre les deux calculs atteint
couramment plusieurs points de pourcentage — assez pour inverser le
classement de deux régions.
:::

## 4.3 — Cartographier ce qui a été agrégé

```{r}
#| label: chunk-30
#| fig-height: 7
# --- Carte 1 : acces a l'eau amelioree, avec le non-mesure assume -----------
# Choix explicites :
#  - les districts sans grappe restent GRIS, ils ne sont pas "a zero" ;
#  - les districts a moins de 3 grappes sont soulignes en pointille ;
#  - la discretisation est en quantiles : ici la distribution est etalee,
#    on cherche a comparer des rangs plutot qu'a isoler des decrochements.
tmap_mode("plot")

carte_eau <- tm_shape(ds_stats) +
  tm_polygons(
    fill = "pct_eau",
    fill.scale = tm_scale_intervals(style = "quantile", n = 5,
                                    values = "brewer.blues"),
    fill.legend = tm_legend(title = "Eau amelioree (%)"),
    col = "grey70", lwd = 0.25
  ) +
  tm_shape(ds_stats |> filter(!is.na(pct_eau), !fiable)) +
  tm_borders(col = "grey20", lwd = 0.8, lty = "dotted") +
  tm_shape(cmr_l1) + tm_borders(col = "black", lwd = 1) +
  tm_shape(pays_lim) + tm_borders(col = "grey55", lwd = 0.6) +
  tm_title("Acces a une source d'eau amelioree par district sanitaire") +
  tm_credits(paste0("EDS-MICS 2018, ", nrow(par_district),
                    " districts documentes sur ", nrow(ds_sante),
                    " | pointille : moins de 3 grappes | gris : non enquete"),
             size = 0.55) +
  tm_scalebar(position = c("left", "bottom")) +
  tm_compass(type = "arrow", position = c("right", "top"))

carte_eau
tmap_save(carte_eau, "outputs/J05_carte_eau_districts.png",
          width = 9, height = 9, dpi = 200)
```

::: {.callout-important}
## Lire la carte de l'eau : trois couches d'information, trois précautions

**Ce que la couleur code.** Le pourcentage pondéré de ménages dont la source
principale d'eau de boisson est *améliorée* au sens du JMP (OMS/UNICEF) :
réseau, borne-fontaine, forage, puits ou source protégée, eau de pluie, eau
en bouteille. « Améliorée » qualifie la **protection de la source contre la
contamination extérieure** — pas la potabilité de l'eau au robinet, ni la
distance à parcourir, ni la régularité du service. Un forage à 40 minutes de
marche compte comme amélioré.

**Ce que la discrétisation fait.** `style = "quantile"` place le même nombre
de districts dans chaque classe. Avantage : toutes les couleurs sont
utilisées, la carte est contrastée et les rangs se lisent bien. Prix à payer :
elle **fabrique du contraste** — deux districts séparés par un point de
pourcentage peuvent tomber dans deux classes différentes si la coupure passe
entre eux. La comparer à la carte en seuils naturels de la section 2.2 est un
exercice utile : mêmes données, deux récits.

**Ce que le gris et le pointillé disent.** Le gris n'est pas un zéro, c'est
une absence de mesure — la moitié des districts sanitaires n'a pas été
enquêtée. Le pointillé signale les districts reposant sur une ou deux
grappes, où la couleur est une estimation fragile. Une carte qui masquerait
ces deux nuances serait plus belle et moins vraie.

**Ce que l'espace apporte ici.** Deux structures apparaissent, qu'aucun
tableau ne donne :

- un **gradient nord-sud** cohérent avec la carte de pauvreté de la section
  2.2, mais **pas superposable** : certains districts du Grand Nord affichent
  un bon accès à l'eau grâce aux programmes de forages, tout en restant très
  pauvres. L'écart entre les deux cartes est plus informatif que chacune
  isolément — il indique où l'investissement en eau a déjà eu lieu ;
- un **effet urbain ponctuel** : les districts de Douala et Yaoundé
  ressortent en îlots, discontinus du reste. L'accès à l'eau n'est pas qu'un
  gradient géographique, c'est aussi un fait d'infrastructure de réseau.

**Ce qu'elle ne dit pas.** Rien sur la qualité bactériologique, rien sur le
temps d'accès, rien sur l'intérieur des districts — un district côtier peut
mêler une ville branchée au réseau et des villages riverains sans rien. La
maille lisse ce qu'elle agrège.
:::

```{r}
#| label: chunk-31
#| fig-height: 7
# --- Carte 2 : trois indicateurs cote a cote --------------------------------
# tmap_arrange met les cartes sur la meme page ; chacune garde SA propre
# echelle, ce qui interdit de comparer les couleurs d'une carte a l'autre --
# on compare des GEOGRAPHIES, pas des niveaux.
c_eau  <- tm_shape(ds_stats) +
  tm_polygons(fill = "pct_eau",
              fill.scale = tm_scale_intervals(style = "quantile", n = 5,
                                              values = "brewer.blues"),
              fill.legend = tm_legend(title = "Eau (%)"),
              col = "white", lwd = 0.1) +
  tm_title("Eau amelioree", size = 0.9)

c_elec <- tm_shape(ds_stats) +
  tm_polygons(fill = "pct_elec",
              fill.scale = tm_scale_intervals(style = "quantile", n = 5,
                                              values = "brewer.yl_or_br"),
              fill.legend = tm_legend(title = "Electricite (%)"),
              col = "white", lwd = 0.1) +
  tm_title("Electricite", size = 0.9)

c_wc   <- tm_shape(ds_stats) +
  tm_polygons(fill = "pct_sans_wc",
              fill.scale = tm_scale_intervals(style = "quantile", n = 5,
                                              values = "brewer.reds"),
              fill.legend = tm_legend(title = "Sans toilettes (%)"),
              col = "white", lwd = 0.1) +
  tm_title("Defecation a l'air libre", size = 0.9)

tmap_arrange(c_eau, c_elec, c_wc, ncol = 3)
```

::: {.callout-tip}
## Comparer trois cartes : ce qu'on cherche vraiment

Trois indicateurs, trois échelles indépendantes. On ne compare donc **pas
les intensités** — un bleu foncé et un rouge foncé ne valent pas le même
pourcentage. Ce qu'on compare, ce sont les **formes**.

- **Eau et électricité se ressemblent partiellement** : deux réseaux, deux
  logiques d'investissement public, mais l'eau a bénéficié de programmes de
  forages ruraux que l'électricité n'a pas connus. Là où les deux cartes
  divergent, c'est qu'une politique sectorielle est passée.
- **La défécation à l'air libre dessine autre chose** : elle ne suit pas le
  réseau, elle suit la densité et l'habitat. C'est un indicateur de
  **comportement et de foncier**, pas d'infrastructure — d'où sa géographie
  plus concentrée.
- **Aucune des trois n'est le simple négatif d'une autre.** Si elles
  l'étaient, un seul indicateur suffirait. Leur non-superposition est
  exactement l'information utile pour un arbitrage budgétaire : elle indique
  qu'on ne peut pas traiter les trois problèmes au même endroit avec le même
  levier.

Cette lecture — chercher les **écarts** entre cartes plutôt que la valeur de
chacune — est le geste analytique central de la cartographie thématique
comparée.
:::

# Module 5 — Le pipeline complet, de la donnée brute à la décision

```{r}
#| label: chunk-32
# OBJECTIFS DU MODULE
#  - assembler en une seule chaine tout ce qui precede ;
#  - enrichir les grappes de variables de CONTEXTE deja extraites de rasters ;
#  - croiser deux enquetes independantes au niveau regional ;
#  - produire les livrables : tableau, couche geographique, cartes.
```

## 5.1 — Enrichir les grappes par leur contexte géographique

```{r}
#| label: chunk-33
# CMGC72FL.csv contient, pour chacune des 430 grappes, 130 variables de
# contexte DEJA EXTRAITES de rasters par le programme DHS : pluviometrie,
# aridite, temperature, vegetation, prevalence du paludisme, lumiere nocturne,
# temps de trajet vers la ville la plus proche...
#
# C'est exactement le resultat de l'operation vue au J04 (extraction zonale),
# livree toute faite. On evite ainsi de manipuler 90 Mo d'images pour
# retrouver ce que le DHS a deja calcule proprement.

contexte <- dhs_covar |>
  select(DHSCLUST,
         temps_trajet   = Travel_Times_2015,          # minutes vers une ville
         lumiere_nuit   = Nightlights_Composite,      # intensite lumineuse
         pluie_annuelle = Annual_Precipitation_2015,  # mm
         aridite        = Aridity_2015,
         paludisme      = Malaria_Prevalence_2015,    # prevalence 2-10 ans
         distance_eau   = Proximity_to_Water,         # metres
         population     = All_Population_Count_2015)

# PIEGE DES SENTINELLES. L'absence de mesure n'est pas codee NA mais par des
# valeurs negatives (-9999 et quelques autres). Elles passeraient inapercues
# dans un mean() et tireraient toute la moyenne vers l'abime.
cat("Valeurs negatives par variable (avant recodage) :\n")
print(contexte |> summarise(across(-DHSCLUST, ~ sum(.x < 0, na.rm = TRUE))))

contexte <- contexte |>
  mutate(across(-DHSCLUST, ~ if_else(.x < 0, NA_real_, .x)))

cat("\nApres recodage en NA :\n")
print(contexte |> summarise(across(-DHSCLUST, ~ sum(is.na(.x)))))
```

```{r}
#| label: chunk-34
# --- Table maitresse : une ligne par grappe, tout ce qu'on sait d'elle -------
grappes_completes <- grappes_stats |>
  left_join(contexte, by = "DHSCLUST")

cat("Table maitresse :", nrow(grappes_completes), "grappes x",
    ncol(grappes_completes), "colonnes\n")

grappes_completes |>
  st_drop_geometry() |>
  select(DHSCLUST, ds_nom, URBAN_RURA, pct_eau, pct_elec,
         temps_trajet, lumiere_nuit, paludisme) |>
  head(6)
```

## 5.2 — Croiser : l'espace comme variable explicative

```{r}
#| label: chunk-35
#| fig-height: 5
# --- 5.2.1 L'eloignement explique-t-il l'acces a l'eau ? --------------------
# temps_trajet mesure le temps de parcours, en minutes, jusqu'a la ville de
# plus de 50 000 habitants la plus proche. C'est une mesure d'ACCESSIBILITE,
# et non de distance a vol d'oiseau : elle integre le reseau routier.
donnees_5_2 <- grappes_completes |>
  st_drop_geometry() |>
  filter(!is.na(pct_eau), !is.na(temps_trajet))

correlation <- cor(donnees_5_2$temps_trajet, donnees_5_2$pct_eau,
                   method = "spearman", use = "complete.obs")
cat("Correlation de Spearman (temps de trajet / acces a l'eau) :",
    round(correlation, 3), "sur", nrow(donnees_5_2), "grappes\n")

ggplot(donnees_5_2, aes(x = temps_trajet + 1, y = pct_eau)) +
  geom_point(aes(colour = URBAN_RURA), alpha = 0.55, size = 1.8) +
  geom_smooth(method = "loess", formula = y ~ x, se = TRUE,
              colour = "grey20", linewidth = 0.7) +
  scale_x_log10() +
  scale_colour_manual(values = c(R = "#1B9E77", U = "#D95F02"),
                      labels = c(R = "Rural", U = "Urbain"), name = NULL) +
  labs(title = "Acces a l'eau amelioree et eloignement des villes",
       subtitle = paste0("430 grappes EDS-MICS 2018 | rho de Spearman = ",
                         round(correlation, 2)),
       x = "Temps de trajet vers une ville (minutes, +1, echelle log)",
       y = "Menages a source amelioree (%)") +
  theme_minimal(base_size = 11)
```

::: {.callout-important}
## Décoder ce nuage de points

**Chaque point est une grappe** — environ 25 ménages enquêtés au même
endroit. L'axe vertical est le pourcentage de ces ménages ayant une source
d'eau améliorée ; l'axe horizontal, le temps de trajet vers la ville la plus
proche.

**Pourquoi `+1` et une échelle log.** Le temps de trajet va de 0 à 836
minutes, avec un quart des grappes à moins de 15 secondes (elles *sont* en
ville). Le logarithme de 0 n'existant pas, on décale de 1 avant de passer en
log. L'échelle log étale la masse des grappes proches et comprime la queue
des très isolées : sans elle, 75 % des points seraient collés à gauche.

**La courbe grise est un lissage LOESS** (*locally estimated scatterplot
smoothing*) : une régression locale, ajustée par petits voisinages glissants
le long de l'axe horizontal. Contrairement à une droite, elle n'impose aucune
forme *a priori* — elle suit ce que les données font, y compris si la
relation change de sens. La bande grise autour est l'intervalle de confiance
à 95 % : là où elle s'élargit, c'est qu'il y a peu de points, et la courbe
n'y signifie plus grand-chose.

**Le rho de Spearman** mesure la corrélation des **rangs**, pas des valeurs.
On le préfère ici au coefficient de Pearson parce que la relation n'a aucune
raison d'être linéaire et que les deux variables sont très asymétriques.
Spearman répond à « quand l'une monte, l'autre descend-elle ? », sans
supposer *comment*.

**Ce qui se lit.** La pente est nettement négative : plus une grappe est
éloignée d'une ville, moins ses ménages ont accès à une source améliorée. La
séparation par couleur montre que ce n'est pas un simple effet
urbain/rural — **à l'intérieur même du monde rural**, les points verts
s'échelonnent, et l'éloignement continue d'ordonner l'accès. C'est
l'apport propre de la variable spatiale : elle gradue ce qu'une variable
binaire urbain/rural se contente de dichotomiser.

**Ce qui ne se lit pas.** Aucune causalité. Le temps de trajet est corrélé à
presque tout — richesse, densité, présence de l'État, réseau électrique. Il
capte l'ensemble de ces phénomènes plutôt qu'il ne les distingue. Et la
dispersion verticale reste large : à 100 minutes de la ville, on trouve des
grappes à 20 % comme à 90 % d'accès. **L'éloignement ordonne une tendance ;
il ne détermine aucune grappe en particulier.**
:::

```{r}
#| label: chunk-36
#| fig-height: 5
# --- 5.2.2 Croiser DEUX enquetes independantes ------------------------------
# ECAM5 (INS, 2021-2022) et EDS-MICS (DHS, 2018) n'ont ni le meme
# echantillon, ni le meme questionnaire, ni la meme annee. Le seul niveau ou
# on peut honnetement les rapprocher est la region -- et encore faut-il les
# ramener au meme decoupage.
# L'EDS ecrit ses regions en majuscules non accentuees ("EXTREME-NORD"),
# ECAM5 en minuscules accentuees ("extrême-nord"). On reutilise la fonction
# normaliser() de la section 2.2 : c'est exactement le meme probleme.
eds_admin <- grappes_completes |>
  st_drop_geometry() |>
  mutate(cle_enquete = normaliser(ADM1NAME)) |>
  left_join(correspondance_regions |> select(cle_enquete, cle_admin),
            by = "cle_enquete") |>
  filter(!is.na(cle_admin), !is.na(pct_eau)) |>
  group_by(cle_admin) |>
  summarise(
    n_grappes    = n(),
    pct_eau_eds  = weighted.mean(pct_eau,  poids_tot, na.rm = TRUE),
    pct_elec_eds = weighted.mean(pct_elec, poids_tot, na.rm = TRUE),
    trajet_median = median(temps_trajet, na.rm = TRUE),
    .groups = "drop"
  )

comparaison <- ecam5_admin |>
  left_join(eds_admin, by = "cle_admin")

print(comparaison |> arrange(desc(taux_pauvrete)))

ggplot(comparaison, aes(x = taux_pauvrete, y = pct_eau_eds)) +
  geom_smooth(method = "lm", formula = y ~ x, se = TRUE,
              colour = "#C0392B", linetype = "dashed", linewidth = 0.7) +
  geom_point(aes(size = n_individus), colour = "#2E75B6", alpha = 0.8) +
  ggrepel::geom_text_repel(aes(label = region_admin), size = 3.2,
                           colour = "grey25", seed = 1) +
  scale_size_continuous(range = c(3, 11), guide = "none") +
  labs(title = "Pauvrete monetaire (ECAM5 2022) et acces a l'eau (EDS 2018)",
       subtitle = "Une region = un point | taille = effectif ECAM5",
       x = "Taux de pauvrete (%)", y = "Menages a source amelioree (%)",
       caption = "Deux enquetes independantes, rapprochees au niveau regional") +
  theme_minimal(base_size = 11)
```

::: {.callout-note}
## Ce que vaut — et ne vaut pas — ce rapprochement

**La construction.** Chaque point est une région administrative. Son abscisse
vient d'ECAM5 (INS, 2021-2022), son ordonnée de l'EDS-MICS (DHS, 2018). La
taille du point rappelle l'effectif ECAM5 : un gros point est un chiffre plus
solide.

**La droite en pointillé** est une régression linéaire simple, avec son
intervalle de confiance. Sur dix points, elle est indicative, pas
démonstrative — un seul point extrême suffirait à la faire pivoter.

**La lecture.** L'alignement général est négatif, comme attendu : les régions
les plus pauvres ont le moins accès à l'eau améliorée. Ce qui intéresse
l'analyste n'est pourtant pas la droite, ce sont les **résidus** — les
régions qui s'en écartent :

- une région **au-dessus** de la droite fait mieux que ne le laisserait
  prévoir son niveau de pauvreté : quelque chose y a fonctionné, programme de
  forages, hydraulique villageoise, densité qui rentabilise un réseau ;
- une région **en dessous** fait moins bien : à niveau de pauvreté
  comparable, ses ménages sont moins bien servis. C'est là que se situe le
  gisement d'action publique.

**Les réserves, qui sont sérieuses.** Quatre ans séparent les deux enquêtes,
sur une période où le réseau a évolué. Les échantillons sont indépendants,
donc les deux chiffres d'une même région comportent chacun leur aléa
d'échantillonnage. Enfin, l'agrégation de 12 régions d'enquête vers 10
régions administratives dilue Douala dans le Littoral et Yaoundé dans le
Centre — deux régions dont le profil urbain tire mécaniquement les moyennes
vers le haut.

Ce graphique sert donc à **formuler une hypothèse et repérer des cas à
examiner**, pas à conclure. C'est un usage parfaitement légitime, à condition
de l'annoncer.
:::

## 5.3 — Les livrables

```{r}
#| label: chunk-37
# --- 5.3.1 Le tableau de synthese -------------------------------------------
rapport <- comparaison |>
  transmute(
    Region              = region_admin,
    `Effectif ECAM5`    = n_individus,
    `Pauvrete (%)`      = round(taux_pauvrete, 1),
    `Taille menage`     = round(taille_moy, 1),
    `Grappes EDS`       = n_grappes,
    `Eau amelioree (%)` = round(pct_eau_eds, 1),
    `Electricite (%)`   = round(pct_elec_eds, 1),
    `Trajet median (min)` = round(trajet_median)
  ) |>
  arrange(desc(`Pauvrete (%)`))

print(rapport)
write_csv(rapport, "outputs/J05_synthese_regionale.csv")
cat("\nExporte : outputs/J05_synthese_regionale.csv\n")
```

```{r}
#| label: chunk-38
# --- 5.3.2 La couche geographique ------------------------------------------
# Le GeoPackage (.gpkg) est preferable au shapefile : un seul fichier, pas de
# limite a 10 caracteres sur les noms de colonnes, pas de sidecars a perdre,
# encodage UTF-8 garanti.
ds_livrable <- ds_stats |>
  select(ds_nom, ds_region, n_grappes, n_menages, fiable,
         pct_eau, pct_elec, pct_sans_wc)

st_write(ds_livrable, "outputs/J05_districts_indicateurs.gpkg",
         layer = "districts_sanitaires", delete_dsn = TRUE, quiet = TRUE)
cat("Exporte : outputs/J05_districts_indicateurs.gpkg (",
    nrow(ds_livrable), "districts )\n")

# Meme chose pour les regions, avec les indicateurs des deux enquetes.
cmr_livrable <- cmr_l1 |>
  transmute(region = NAME_1, cle_admin = normaliser(NAME_1)) |>
  left_join(comparaison |> select(-region_admin), by = "cle_admin")

st_write(cmr_livrable, "outputs/J05_regions_indicateurs.gpkg",
         layer = "regions", delete_dsn = TRUE, quiet = TRUE)
cat("Exporte : outputs/J05_regions_indicateurs.gpkg (",
    nrow(cmr_livrable), "regions )\n")
```

```{r}
#| label: chunk-39
#| fig-height: 8
# --- 5.3.3 La carte de synthese ---------------------------------------------
# Trois niveaux d'information superposes, du plus general au plus fin :
#   fond    : la pauvrete regionale (ECAM5) -- le contexte ;
#   points  : les grappes EDS, taille = nombre de menages, couleur = acces
#             a l'eau -- la mesure locale ;
#   limites : regions et pays voisins -- le repere.
carte_synthese <- tm_shape(cmr_livrable) +
  tm_polygons(
    fill = "taux_pauvrete",
    fill.scale = tm_scale_intervals(style = "jenks", n = 5,
                                    values = "brewer.yl_or_rd"),
    fill.legend = tm_legend(title = "Pauvrete\nECAM5 (%)"),
    col = "white", lwd = 0.8
  ) +
  tm_shape(pays_lim) + tm_borders(col = "grey60", lwd = 0.6) +
  tm_shape(grappes_completes |> filter(!is.na(pct_eau))) +
  tm_dots(
    fill = "pct_eau",
    fill.scale = tm_scale_intervals(style = "quantile", n = 4,
                                    values = "brewer.blues"),
    fill.legend = tm_legend(title = "Eau amelioree\nEDS (%)"),
    size = 0.32, col = "grey25", lwd = 0.2
  ) +
  tm_title("Pauvrete regionale et acces a l'eau des grappes enquetees") +
  tm_credits(paste0("ECAM5 2021-2022 (INS) et EDS-MICS 2018 (DHS) | ",
                    "fond administratif GADM 4.1 | ",
                    "positions des grappes deplacees par le DHS"),
             size = 0.5) +
  tm_scalebar(position = c("left", "bottom")) +
  tm_compass(type = "arrow", position = c("right", "top"))

carte_synthese
tmap_save(carte_synthese, "outputs/J05_carte_synthese.png",
          width = 9, height = 10, dpi = 200)
```

::: {.callout-important}
## La carte de synthèse : pourquoi superposer deux échelles

Cette carte fait délibérément ce que les précédentes évitaient : elle place
sur le même fond une information **agrégée** (le fond régional) et une
information **ponctuelle** (les grappes). Les deux ne se lisent pas de la même
manière, et c'est justement l'intérêt.

**Le fond** raconte la structure : trois régions du Nord et l'Est en teinte
chaude, le Sud et les métropoles en teinte claire. Une couleur = une moyenne
sur des centaines de milliers de personnes.

**Les points** racontent la dispersion à l'intérieur de cette structure. Là
où le fond est uniforme, les points ne le sont pas : on trouve des grappes
bien desservies au cœur de régions pauvres, et l'inverse. **La superposition
est ce qui rend l'hétérogénéité intra-régionale visible**, et elle constitue
la meilleure protection contre l'erreur écologique évoquée en 2.2 — on voit,
sur la même image, que la couleur du fond ne s'applique pas à chaque point
qu'elle contient.

**Trois précautions de lecture**, à énoncer en légende de toute carte de ce
type :

- les deux sources ont des dates différentes (2018 et 2022) ;
- les points sont déplacés jusqu'à 5 km — leur position est indicative ;
- l'absence de point ne signifie pas l'absence de population, mais l'absence
  d'enquête. Le vide du Nord-Ouest et du Sud-Ouest reflète les conditions de
  collecte de 2018, pas un désert humain.

**Pourquoi le spatial est ici indispensable et non décoratif.** Les mêmes
chiffres en tableau donneraient les mêmes moyennes régionales et les mêmes
pourcentages par grappe. Ce que seule la carte fournit, c'est le **voisinage**
— la continuité du bloc septentrional, la discontinuité des îlots urbains,
les trous d'échantillonnage. Or c'est le voisinage qui oriente la décision :
on n'implante pas un programme sur une liste triée, on l'implante sur un
territoire, avec des routes, des frontières et des voisins.
:::

# Exercices de la journée

::: {.callout-tip}
## Exercice 1 (20 min) — Le taux de pauvreté urbain/rural par région

À partir d'`ecam5`, calculez le taux de pauvreté **pondéré** pour chaque
couple région × milieu. Triez par région puis par taux décroissant, et
représentez le résultat en barres groupées avec `ggplot2`.

*Piège à éviter :* Douala et Yaoundé n'ont pas de milieu rural. Que fait votre
code de ces cellules vides, et que doit afficher le graphique ?
:::

::: {.callout-tip}
## Exercice 2 (20 min) — Densité de population par département

Joignez `pop_adm2` à `cmr_l2` (section 2.2), calculez la superficie de chaque
département **en UTM 33N**, puis la densité en habitants/km². Cartographiez-la
avec une discrétisation en seuils naturels.

*Question :* pourquoi la superficie doit-elle être calculée après
reprojection, et de combien vous trompez-vous si vous l'oubliez ? (Comparez.)
:::

::: {.callout-tip}
## Exercice 3 (20 min) — Le mécanisme des valeurs manquantes

Dans `ecam5`, la variable `s01q5` (statut matrimonial) compte 2 981 NA.
Croisez cette absence avec l'âge (`s01q4`). S'agit-il d'un hors champ ou d'une
non-réponse ? Justifiez, puis dites si vous imputeriez — et par quoi.
:::

::: {.callout-tip}
## Exercice 4 (25 min) — Changer de maille

Reprenez le pipeline de la section 4.2 en agrégeant les grappes par
**département GADM** au lieu du district sanitaire. Comparez les deux cartes.
Combien de départements sont documentés, contre combien de districts ? Que
devient l'écart entre le minimum et le maximum ?

*C'est une illustration directe du MAUP :* la même donnée, deux mailles, deux
messages.
:::

::: {.callout-tip}
## Exercice final (40 min) — Une carte défendable

Produisez une carte thématique combinant au moins deux sources parmi ECAM5,
EDS, WorldPop et les covariables contextuelles. Elle doit comporter un titre,
une légende, une échelle, une orientation et les sources.

Puis rédigez cinq lignes répondant à : **que montre cette carte, que ne
montre-t-elle pas, et quelle décision permettrait-elle d'éclairer ?**
:::

# Annexe A — Glossaire des termes de la journée

::: {.callout-note}
## Statistique d'enquête

**Poids de sondage** (`coefextr`, `hv005`) — nombre d'individus de la
population que représente une ligne du fichier. Sans lui, on décrit
l'échantillon, pas le pays. `hv005` du DHS se divise par 10⁶.

**Plan de sondage complexe** — tirage à plusieurs degrés (grappes, puis
ménages) avec stratification. Il rend les erreurs-types classiques trop
optimistes.

**Grappe** (*cluster*) — unité primaire de tirage : un village ou un quartier
où l'on enquête ~25 ménages. C'est la plus petite unité géolocalisée d'une
EDS.

**Hors champ** (*skip pattern*) — absence due au fait que la question n'était
pas posée à cette personne. Ne s'impute pas.

**MCAR / MAR / MNAR** (Rubin, 1976) — mécanismes d'absence : complètement
aléatoire, aléatoire conditionnellement à des variables observées, non
aléatoire. Seul le premier autorise l'imputation simple sans biais.

**Valeur sentinelle** — code numérique signifiant « pas de mesure » (`-9999`,
`99`, `9998`). Invisible pour `is.na()` : à recoder avant tout calcul.

**Déplacement aléatoire** (*random displacement*) — décalage volontaire des
coordonnées DHS (2 km urbain, 5 km rural, 10 km pour 1 % des grappes rurales)
pour protéger l'anonymat.
:::

::: {.callout-note}
## Vocabulaire spatial

**CRS** (*Coordinate Reference System*) — système qui donne un sens aux
nombres de coordonnées. **EPSG:4326** (WGS84) est en degrés : bon pour
afficher, faux pour mesurer. **EPSG:32633** (UTM zone 33N) est en mètres : bon
pour mesurer, déformant loin de son méridien central.

**Projection** — passage de la sphère au plan. Toute projection déforme au
moins une chose parmi surface, angle et distance.

**Géométrie valide** — au sens OGC : contour qui ne se recoupe pas, anneaux
correctement orientés. `st_is_valid()` teste, `st_make_valid()` répare.

**s2 / GEOS** — les deux moteurs géométriques de `sf`. *s2* calcule sur la
sphère (exact, exigeant) ; *GEOS* sur le plan (tolérant). `sf_use_s2(FALSE)`
bascule vers GEOS.

**Jointure attributaire** — relier deux tables par une **clé** commune
(`left_join`). **Jointure spatiale** — les relier par leur **position**
(`st_join`), sans clé.

**Prédicat spatial** — la relation testée : `st_within` (dedans),
`st_intersects` (croise), `st_contains` (contient), `st_nearest_feature` (le
plus proche).

**Centroïde** — point moyen d'un polygone. Il peut tomber hors du polygone si
celui-ci est concave ou en croissant.

**Tampon** (*buffer*) — zone à distance constante d'un objet. Se calcule en
mètres, donc après reprojection.
:::

::: {.callout-note}
## Cartographie

**Choroplèthe** — carte où chaque unité est colorée selon la valeur d'un
indicateur. Suppose un indicateur **relatif** (taux, densité) : colorer un
effectif brut ne fait que dessiner la taille des unités.

**Discrétisation** — règle de découpage des valeurs en classes.
*quantile* (même effectif par classe, contraste maximal, peut exagérer),
*jenks* / seuils naturels (coupe aux décrochements, respecte la distribution),
*equal* (largeurs égales, fidèle aux écarts, peut laisser des classes vides),
*pretty* (bornes rondes, lisible).

**Palette séquentielle / divergente / qualitative** — pour un ordre croissant,
pour un écart de part et d'autre d'un seuil, pour des catégories sans ordre.
Se tromper de famille rend la carte illisible.

**MAUP** (*Modifiable Areal Unit Problem*) — les résultats dépendent de la
maille d'agrégation choisie. Il n'existe pas de maille neutre.

**Erreur écologique** — attribuer à un individu ce qui n'est vrai que de
l'agrégat auquel il appartient. Risque permanent de la choroplèthe.
:::

::: {.callout-note}
## Statistique et graphique

**Échelle logarithmique** — un pas égal = une multiplication. Rend lisible une
distribution asymétrique, et linéarise les relations multiplicatives.

**LOESS** — lissage par régressions locales successives. N'impose aucune forme
*a priori* ; la bande grise est son intervalle de confiance à 95 %.

**Spearman vs Pearson** — Spearman corrèle les **rangs** (robuste, ne suppose
pas la linéarité) ; Pearson corrèle les **valeurs** (suppose une relation
linéaire et des queues raisonnables).

**Résidu** — écart d'un point à la droite ajustée. En analyse territoriale,
c'est souvent l'information la plus intéressante : elle désigne les unités
qui font mieux ou moins bien que « prévu ».
:::

# Annexe B — Fonctions clés du J05

::: {.callout-note}
## Manipulation de données

| Fonction | Package | Rôle |
|---|---|---|
| `read_dta()` / `read_sav()` | haven | lire Stata / SPSS avec les étiquettes |
| `col_select =` | haven | ne lire que les colonnes utiles d'un gros fichier |
| `as_factor()` | haven | transformer les codes en modalités lisibles |
| `read_delim(delim = ";")` | readr | lire un CSV à séparateur non standard |
| `filter()`, `select()`, `mutate()` | dplyr | les verbes de base |
| `group_by()` + `summarise()` | dplyr | statistiques par groupe |
| `weighted.mean()` | base | moyenne pondérée — indispensable en enquête |
| `left_join()` | dplyr | jointure attributaire |
| `pivot_longer()` / `pivot_wider()` | tidyr | long ↔ large |
| `separate()` / `unite()` | tidyr | décomposer / composer une clé |
| `vis_miss()` | naniar | carte de chaleur des valeurs manquantes |
:::

::: {.callout-note}
## Manipulation spatiale et carte

| Fonction | Rôle |
|---|---|
| `st_read()` / `st_write()` | lire / écrire une couche (`.shp`, `.geojson`, `.gpkg`) |
| `st_as_sf(coords = c("lon", "lat"), crs = 4326)` | fabriquer des points depuis deux colonnes |
| `st_crs()` / `st_transform()` | lire / changer le système de coordonnées |
| `st_drop_geometry()` | revenir à un tableau ordinaire |
| `st_is_valid()` / `st_make_valid()` | diagnostiquer / réparer les géométries |
| `st_join(x, y, join = st_within)` | jointure spatiale points → polygones |
| `st_nearest_feature()` | rattraper les cas non appariés |
| `st_area()` / `st_distance()` | mesurer — **après reprojection en mètres** |
| `st_union()` | fusionner en une seule géométrie |
| `tm_shape()` + `tm_polygons(fill = …)` | couche + habillage (tmap 4) |
| `tm_scale_intervals(style = …)` | choix de la discrétisation |
| `tm_dots()`, `tm_borders()` | points, contours |
| `tm_title()`, `tm_scalebar()`, `tm_compass()`, `tm_credits()` | habillage obligatoire |
| `tmap_arrange()` / `tmap_save()` | composer / exporter |
:::

::: {.callout-note}
## Pour aller plus loin

- *Geocomputation with R*, Lovelace, Nowosad & Muenchow — <https://r.geocompx.org/>
- *Spatial Data Science*, Pebesma & Bivand — <https://r-spatial.org/book/>
- Documentation `sf` — <https://r-spatial.github.io/sf/>
- Documentation `tmap` v4 — <https://r-tmap.github.io/tmap/>
- DHS Program, *Recode Manual* et *GPS Data Collection* — <https://dhsprogram.com/>
- Institut National de la Statistique du Cameroun — <https://ins-cameroun.cm/>
- GADM 4.1 — <https://gadm.org/>
:::

```{r}
#| label: chunk-40
# --- Bilan d'execution de la journee ----------------------------------------
cat("=== J05 : bilan ===\n")
cat("ECAM5              :", nrow(ecam5), "individus,",
    n_distinct(ecam5$men_id), "menages,", nlevels(ecam5$region),
    "regions d'enquete\n")
cat("EDS menages        :", nrow(dhs_men), "menages\n")
cat("Grappes            :", nrow(grappes_completes), "geolocalisees\n")
cat("Districts documentes :", sum(!is.na(ds_stats$pct_eau)), "/", nrow(ds_sante), "\n")
cat("Regions cartographiees :", sum(!is.na(cmr_livrable$taux_pauvrete)), "/",
    nrow(cmr_livrable), "\n")
cat("Sorties ecrites dans outputs/ :\n")
print(list.files("outputs"))
sessionInfo()$R.version$version.string
```
