---
title: "J8 — Télédétection et observation de la Terre"
subtitle: "GHSL Built-Up + EMSR772 Yagoua — IFORD × GDSG · 5 août 2026"
author: "Edith Darin (conception complète) · Ramesesse Dzita (intégration IFORD)"
date: "2026-08-05"
lang: fr
format:
  html:
    toc: true
    toc-depth: 3
    toc-location: left
    number-sections: true
    code-fold: false
    code-tools: true
    theme: cosmo
    df-print: paged
execute:
  echo: true
  warning: false
  message: false
bibliography: ../_commons/helpers/citations.bib
---

# Objectifs et plan {#sec-objectifs}

Huitième jour : on **mobilise des données satellite ouvertes** pour deux usages typiques de la statistique publique camerounaise — (i) **mesurer l'expansion bâtie** d'un pays (GHSL 2015 vs 2025) et (ii) **estimer la population exposée à une catastrophe** (inondations Yagoua octobre 2024, EMSR772). Les deux cas illustrent le pont entre télédétection moderne et décision publique.

Le matériel suit l'**architecture en deux scripts** conçue par Edith Darin (Senior Researcher, ex-WorldPop/Oxford, GDSG/IFORD) : Partie I `teledetection.R` (GHSL Built-Up, 7 sections) et Partie II `inondations.R` (EMSR772 + Open Buildings, 6 exercices). On préserve fidèlement ses choix méthodologiques en ajoutant la convention IFORD « expliquer chaque commande avant son exécution ».

# Setup commun {#sec-setup}

```{r}
#| label: setup
library(sf)
library(dplyr)
library(tidyr)
library(ggplot2)
library(readr)
library(terra)
library(tmap)
library(exactextractr)
library(scales)
library(tibble)

source("../_commons/helpers/fetch_data.R")
```

# Partie I — GHSL Built-Up Cameroun 2015 vs 2025 {#sec-ghsl}

## Helpers : charger une mosaïque GHSL + préparer le raster {#sec-ghsl-helpers}

Le pattern d'Edith encapsule la décompression de tuiles ZIP + mosaïque dans une fonction réutilisable. `charger_ghsl(annee)` retourne un SpatRaster prêt à l'emploi.

```{r}
#| label: ghsl-helpers
ghsl_dir <- fetch_ghs_built_dir()

charger_ghsl <- function(annee, data_dir = ghsl_dir) {
  archives <- list.files(
    data_dir,
    pattern = paste0("^GHS_BUILT_S_E", annee, ".*\\.zip$"),
    full.names = TRUE
  )
  rasters <- lapply(archives, function(zip_path) {
    tmp_dir <- tempfile("ghsl_"); dir.create(tmp_dir)
    unzip(zip_path, exdir = tmp_dir)
    tif_path <- list.files(tmp_dir, pattern = "\\.tif$",
                           full.names = TRUE, recursive = TRUE)[1]
    rast(tif_path)
  })
  do.call(mosaic, rasters)
}

preparer_raster <- function(raster, pays) {
  pays_vect <- vect(st_transform(pays, crs(raster)))
  mask(crop(raster, pays_vect), pays_vect)
}

resumer_bati <- function(polygones, raster, annee, id_col, nom_col) {
  pol_m <- st_transform(polygones, crs(raster))
  bati_km2 <- exact_extract(raster, pol_m, "sum") / 1e6
  surface_km2 <- as.numeric(st_area(pol_m)) / 1e6
  pol_m |>
    mutate(annee = annee, surface_km2 = surface_km2, bati_km2 = bati_km2,
           part_batie_pct = 100 * bati_km2 / surface_km2) |>
    select(all_of(c(id_col, nom_col)),
           annee, surface_km2, bati_km2, part_batie_pct)
}
```

## Section 0 — Inspection des données {#sec-s0}

`gadm41_CMR.gpkg` réutilisé de J7. Les tuiles GHSL sont en projection mondiale equal-area `ESRI:54009` — toujours reprojeter GADM dans le CRS du raster avant l'extraction zonale.

```{r}
#| label: s0-load
#| cache: true
cmr0 <- st_read(fetch_gadm_cmr_gpkg(), layer = "ADM_ADM_0", quiet = TRUE)
cmr1 <- st_read(fetch_gadm_cmr_gpkg(), layer = "ADM_ADM_1", quiet = TRUE)
cmr2 <- st_read(fetch_gadm_cmr_gpkg(), layer = "ADM_ADM_2", quiet = TRUE)

bati_2015 <- charger_ghsl(2015)
bati_2025 <- charger_ghsl(2025)
bati_2015_cmr <- preparer_raster(bati_2015, cmr0)
bati_2025_cmr <- preparer_raster(bati_2025, cmr0)

cat("CRS GADM   :", st_crs(cmr1)$input, "\n")
cat("CRS GHSL   :", crs(bati_2025_cmr, describe = TRUE)$name, "\n")
cat("Bati 2015  : "); print(bati_2015_cmr)
cat("Bati 2025  : "); print(bati_2025_cmr)
```

::: {.callout-tip title="Point formateur (Edith)"}
La couverture GHSL est en projection mondiale equal-area `ESRI:54009`. On reprojette **toujours** les limites administratives dans le CRS du raster avant toute extraction zonale.
:::

## Section 1 — Indicateurs nationaux {#sec-s1}

```{r}
#| label: s1-national
#| cache: true
cmr0_m <- st_transform(cmr0, crs(bati_2025_cmr))
surface_cmr0_km2 <- as.numeric(st_area(cmr0_m)) / 1e6

national <- bind_rows(
  tibble(annee = 2015,
         bati_km2 = exact_extract(bati_2015_cmr, cmr0_m, "sum") / 1e6),
  tibble(annee = 2025,
         bati_km2 = exact_extract(bati_2025_cmr, cmr0_m, "sum") / 1e6)
) |>
  mutate(part_batie_pct = 100 * bati_km2 / surface_cmr0_km2)

changement_national <- national |>
  pivot_wider(names_from = annee, values_from = c(bati_km2, part_batie_pct)) |>
  mutate(
    gain_bati_km2        = bati_km2_2025 - bati_km2_2015,
    croissance_pct       = 100 * gain_bati_km2 / bati_km2_2015,
    delta_part_batie_pct = part_batie_pct_2025 - part_batie_pct_2015
  )

national
changement_national
```

::: {.callout-tip title="Point formateur"}
Les valeurs GHSL sont des **surfaces de bâti par cellule de 100 m**. Le passage en km² (division par 1e6) facilite la lecture et la comparaison entre territoires.
:::

## Section 2 — Indicateurs régionaux (ADM1) {#sec-s2}

```{r}
#| label: s2-regions
#| cache: true
regions_2015 <- resumer_bati(cmr1, bati_2015_cmr, 2015, "GID_1", "NAME_1")
regions_2025 <- resumer_bati(cmr1, bati_2025_cmr, 2025, "GID_1", "NAME_1")

regions_chg <- regions_2015 |>
  st_drop_geometry() |>
  select(GID_1, NAME_1,
         bati_km2_2015 = bati_km2,
         part_batie_pct_2015 = part_batie_pct) |>
  left_join(
    regions_2025 |>
      st_drop_geometry() |>
      select(GID_1,
             bati_km2_2025 = bati_km2,
             part_batie_pct_2025 = part_batie_pct),
    by = "GID_1"
  ) |>
  mutate(
    gain_bati_km2 = bati_km2_2025 - bati_km2_2015,
    croissance_pct = if_else(bati_km2_2015 > 0,
                             100 * gain_bati_km2 / bati_km2_2015,
                             NA_real_),
    delta_part_batie_pct = part_batie_pct_2025 - part_batie_pct_2015,
    part_nationale_2025_pct = 100 * bati_km2_2025 / sum(bati_km2_2025)
  ) |>
  arrange(desc(gain_bati_km2))

regions_chg
```

::: {.callout-warning title="Question 1 (Edith)"}
Quelles **3 régions** ont gagné le plus de bâti en km² ? Sont-ce les mêmes que les **3 régions** avec la plus forte croissance relative en % ? Pourquoi ?
:::

## Section 3 — Visualisations principales {#sec-s3}

### Carte de la part bâtie 2025

```{r}
#| label: s3-part-2025
#| fig-width: 8
#| fig-height: 6
ggplot(regions_2025) +
  geom_sf(aes(fill = part_batie_pct), colour = "white", linewidth = 0.2) +
  scale_fill_viridis_c(option = "magma") +
  labs(title = "Part de surface bâtie GHSL en 2025",
       subtitle = "Niveau administratif 1 (régions)",
       fill = "% bâti") +
  theme_minimal()
```

### Carte des gains 2015–2025

Palette **divergente** centrée autour des changements faibles : permet de distinguer les régions qui se densifient vs celles qui stagnent.

```{r}
#| label: s3-gain
#| fig-width: 8
#| fig-height: 6
ggplot(regions_2025 |> left_join(regions_chg, by = c("GID_1", "NAME_1"))) +
  geom_sf(aes(fill = gain_bati_km2), colour = "white", linewidth = 0.2) +
  scale_fill_gradient2(low = "#2166AC", mid = "white", high = "#B2182B") +
  labs(title = "Gain de surface bâtie entre 2015 et 2025",
       subtitle = "Différence en km² sur les régions du Cameroun",
       fill = "Gain km²") +
  theme_minimal()
```

### Nuage de points 2015 vs 2025

La diagonale `y = x` matérialise la stagnation : tout point **au-dessus** a gagné du bâti.

```{r}
#| label: s3-nuage
#| fig-width: 8
#| fig-height: 6
ggplot(regions_chg, aes(x = bati_km2_2015, y = bati_km2_2025, label = NAME_1)) +
  geom_point(size = 2.5, colour = "#2C7FB8") +
  geom_abline(slope = 1, intercept = 0, linetype = 2, colour = "grey40") +
  geom_text(vjust = -0.6, size = 3) +
  labs(title = "Bâti régional 2015 vs 2025",
       subtitle = "Les points au-dessus de la diagonale ont gagné du bâti",
       x = "Bâti 2015 (km²)", y = "Bâti 2025 (km²)") +
  theme_minimal()
```

## Section 4 — Typologie de croissance {#sec-s4}

`case_when` construit 4 profils selon le croisement (gain absolu × densité 2025), en utilisant la **médiane** comme seuil.

```{r}
#| label: s4-typo
#| fig-width: 8
#| fig-height: 6
regions_typo <- regions_chg |>
  mutate(
    profil = case_when(
      gain_bati_km2 >= median(gain_bati_km2) &
        part_batie_pct_2025 >= median(part_batie_pct_2025) ~ "Croissance forte et tissu dense",
      gain_bati_km2 >= median(gain_bati_km2) ~ "Croissance forte",
      part_batie_pct_2025 >= median(part_batie_pct_2025) ~ "Tissu dense",
      TRUE ~ "Croissance modérée"
    )
  )

ggplot(regions_2025 |> left_join(regions_typo, by = c("GID_1", "NAME_1"))) +
  geom_sf(aes(fill = profil), colour = "white", linewidth = 0.2) +
  scale_fill_manual(values = c(
    "Croissance forte et tissu dense" = "#B2182B",
    "Croissance forte"                = "#FD8D3C",
    "Tissu dense"                     = "#2C7FB8",
    "Croissance modérée"              = "#FEE8C8"
  )) +
  labs(title = "Typologie pédagogique de la croissance bâtie",
       fill = "Profil") +
  theme_minimal()
```

::: {.callout-tip title="Point formateur"}
On peut demander aux participants de changer les **seuils** (quartiles au lieu de médiane) ou les **poids** pour voir comment évolue la typologie. C'est un excellent exercice de discussion méthodologique.
:::

## Section 5 — Zoom ADM2 (départements) {#sec-s5}

```{r}
#| label: s5-departements
#| cache: true
departements_2015 <- resumer_bati(cmr2, bati_2015_cmr, 2015, "GID_2", "NAME_2")
departements_2025 <- resumer_bati(cmr2, bati_2025_cmr, 2025, "GID_2", "NAME_2")

departements_chg <- departements_2015 |>
  st_drop_geometry() |>
  select(GID_2, NAME_2,
         bati_km2_2015 = bati_km2,
         part_batie_pct_2015 = part_batie_pct) |>
  left_join(
    departements_2025 |>
      st_drop_geometry() |>
      select(GID_2,
             bati_km2_2025 = bati_km2,
             part_batie_pct_2025 = part_batie_pct),
    by = "GID_2"
  ) |>
  mutate(
    gain_bati_km2  = bati_km2_2025 - bati_km2_2015,
    croissance_pct = if_else(bati_km2_2015 > 0,
                             100 * gain_bati_km2 / bati_km2_2015,
                             NA_real_)
  ) |>
  arrange(desc(gain_bati_km2))

departements_chg |> slice_head(n = 10)
```

```{r}
#| label: s5-carte-dept
#| fig-width: 9
#| fig-height: 7
ggplot(departements_2025 |>
         left_join(departements_chg, by = c("GID_2", "NAME_2"))) +
  geom_sf(aes(fill = gain_bati_km2), colour = "white", linewidth = 0.12) +
  scale_fill_gradient2(low = "#2166AC", mid = "white", high = "#B2182B") +
  labs(title = "Gain de bâti 2015-2025 au niveau ADM2",
       subtitle = "Zoom utile pour la discussion locale",
       fill = "Gain km²") +
  theme_minimal()
```

## Section 6 — Exports {#sec-s6}

```{r}
#| label: s6-exports
#| eval: false
out_dir <- "outputs"
dir.create(out_dir, showWarnings = FALSE, recursive = TRUE)

write_csv(regions_chg,      file.path(out_dir, "jour08_regions_bati_2015_2025.csv"))
write_csv(regions_typo,     file.path(out_dir, "jour08_regions_typologie_bati.csv"))
write_csv(departements_chg, file.path(out_dir, "jour08_departements_bati_2015_2025.csv"))

st_write(regions_2025 |> left_join(regions_chg, by = c("GID_1", "NAME_1")),
         file.path(out_dir, "jour08_regions_bati_2015_2025.gpkg"),
         delete_dsn = TRUE)
```

# Partie II — Inondations EMSR772 + Open Buildings {#sec-emsr772}

## Contexte — Activation Copernicus EMSR772

L'**activation EMSR772** (GLIDE FL-2024-000162-CMR) couvre les inondations massives de la région de Yagoua au Cameroun en octobre 2024. Trois zones d'action (AOI01 = Yagoua centre, AOI02 et AOI03).

Voir [https://mapping.emergency.copernicus.eu/activations/EMSR772](https://mapping.emergency.copernicus.eu/activations/EMSR772) pour le rapport complet.

## Exercice 1 — Explorer les données EMSR772 (AOI01) {#sec-ex1-emsr}

```{r}
#| label: ex1-load-aoi01
emsr_dir <- fetch_emsr772_dir()
emsr_dir_01 <- file.path(emsr_dir, "EMSR772_AOI01_DEL_PRODUCT_v2")

# Les shapefiles EMSR772 contiennent parfois des géométries invalides
# (vertices dupliqués sur les bords). st_make_valid() les répare.
aoi01 <- st_read(
  file.path(emsr_dir_01,
            "EMSR772_AOI01_DEL_PRODUCT_areaOfInterestA_v1.shp"),
  quiet = TRUE
) |> st_make_valid()

flood01 <- st_read(
  file.path(emsr_dir_01,
            "EMSR772_AOI01_DEL_PRODUCT_floodDepthA_v2.shp"),
  quiet = TRUE
) |> st_make_valid()

cat("=== Zone d'intérêt AOI01 ===\n")
cat("CRS         :", st_crs(aoi01)$input, "\n")
cat("Surface AOI :", round(as.numeric(st_area(aoi01)) / 1e6, 1), "km²\n")

cat("\n=== Profondeurs d'inondation AOI01 ===\n")
print(flood01 |> st_drop_geometry() |> select(obj_desc, value, det_method))
cat("Surface inondée totale :",
    round(sum(as.numeric(st_area(flood01))) / 1e6, 2), "km²\n")

cat("\nClasses de profondeur :\n")
print(table(flood01$value))
```

::: {.callout-tip title="Point formateur"}
La colonne `value` contient des **tranches de profondeur** (« 0.50 - 1.00 », etc.) en mètres. Chaque ligne est un polygone représentant une zone d'une certaine profondeur. L'union de tous ces polygones donne l'emprise totale inondée.
:::

## Exercice 2 — Charger Open Buildings {#sec-ex2-ob}

Google Open Buildings distribue les empreintes de bâtiments en CSV.GZ par tuile S2. `read_csv` lit directement les fichiers compressés. Le seuil `confidence >= 0.7` élimine les détections incertaines.

```{r}
#| label: ex2-ob-load
ob_dir <- fetch_open_buildings_dir()
ob_fichiers <- list.files(ob_dir, pattern = "\\.csv\\.gz$", full.names = TRUE)

cat("Fichiers Open Buildings :", length(ob_fichiers), "\n")

batiments_raw <- lapply(ob_fichiers, function(f) {
  read_csv(f, show_col_types = FALSE)
}) |> bind_rows()

cat("Total bâtiments bruts :", format(nrow(batiments_raw), big.mark = " "), "\n")
cat("Colonnes :", paste(names(batiments_raw), collapse = ", "), "\n")

# Répartition par niveau de confiance
batiments_raw |>
  mutate(conf_classe = cut(confidence, c(0, 0.5, 0.7, 1),
                           labels = c("<0.5", "0.5-0.7", ">=0.7"),
                           include.lowest = TRUE)) |>
  count(conf_classe) |>
  mutate(pct = round(100 * n / sum(n), 1))

# Conversion en sf + filtre confidence
batiments <- st_as_sf(batiments_raw,
                     coords = c("longitude", "latitude"), crs = 4326)
batiments_ok <- batiments |> filter(confidence >= 0.7)
cat("Bâtiments avec confidence >= 0.7 :",
    format(nrow(batiments_ok), big.mark = " "), "\n")
```

::: {.callout-tip title="Point formateur"}
Le seuil **0.7** est un bon compromis. Pour une analyse humanitaire sensible, monter à 0.75 ou 0.8 pour réduire les faux positifs. **Documenter toujours** le seuil retenu dans le rapport final.
:::

## Exercice 3 — Bâtiments dans la zone AOI01 {#sec-ex3-bat-aoi}

`st_filter(x, y)` garde les éléments de `x` qui intersectent `y` (par défaut prédicat `st_intersects`, qui inclut les contains, overlaps, touches).

```{r}
#| label: ex3-bat-aoi
if (st_crs(batiments_ok) != st_crs(aoi01)) {
  batiments_ok <- st_transform(batiments_ok, st_crs(aoi01))
}

batiments_aoi01 <- st_filter(batiments_ok, aoi01)
cat("Bâtiments dans AOI01 :",
    format(nrow(batiments_aoi01), big.mark = " "), "\n")
```

## Exercice 4 — Estimation de la population {#sec-ex4-pop}

```{r}
#| label: ex4-pop
pers_par_batiment <- 5
pop_aoi01 <- nrow(batiments_aoi01) * pers_par_batiment

cat("Population estimée dans AOI01 :",
    format(pop_aoi01, big.mark = " "), "personnes\n")
cat("  (hypothèse :", pers_par_batiment, "personnes par bâtiment)\n")
```

::: {.callout-tip title="Point formateur"}
Ce taux de **5 pers./bâtiment** est une hypothèse à calibrer. Pour le nord Cameroun, les données RGPH 2005 ou les estimations WorldPop permettent de mieux l'ajuster. **Alternative** : extraire la population WorldPop directement sur l'`areaOfInterest` via `exact_extract(worldpop_2024, aoi01, "sum")` — plus rigoureux.
:::

## Exercice 5 — Bâtiments et population touchés {#sec-ex5-inondes}

```{r}
#| label: ex5-inondes
batiments_inondes <- st_filter(batiments_aoi01, flood01)

cat("Bâtiments touchés par les inondations :",
    format(nrow(batiments_inondes), big.mark = " "), "\n")
cat("Part des bâtiments touchés :",
    round(100 * nrow(batiments_inondes) / nrow(batiments_aoi01), 1), "%\n")

pop_inondee <- nrow(batiments_inondes) * pers_par_batiment
cat("Population estimée touchée :",
    format(pop_inondee, big.mark = " "), "personnes\n")

bilan_aoi01 <- tibble(
  zone                  = "AOI01",
  nb_batiments_aoi      = nrow(batiments_aoi01),
  nb_batiments_inondes  = nrow(batiments_inondes),
  pct_batiments_inondes = round(100 * nrow(batiments_inondes) /
                                nrow(batiments_aoi01), 1),
  pop_estimee_aoi       = pop_aoi01,
  pop_inondee           = pop_inondee
)
bilan_aoi01
```

### Ventilation par classe de profondeur

```{r}
#| label: ex5-ventilation
batiments_inondes_depth <- st_join(batiments_inondes, flood01["value"])

batiments_inondes_depth |>
  st_drop_geometry() |>
  count(value) |>
  arrange(value) |>
  mutate(pop_estimee = n * pers_par_batiment)
```

::: {.callout-warning title="Question 2 (Edith)"}
Combien de bâtiments sont dans la **tranche de profondeur la plus élevée** (> 4 m) ? Quelle part en pourcentage du total touché ? Que faire pour cette population dans une **réponse humanitaire d'urgence** ?
:::

## Exercice 6 — Fonction réutilisable + reproduction AOI02/AOI03 {#sec-ex6-fonction}

```{r}
#| label: ex6-fonction
# Recherche par PATTERN de zone (AOI01/AOI02/AOI03) avec recursive = TRUE.
# Robuste aux structures de ZIP differentes : AOI01 est dans un sous-dossier,
# AOI02 et AOI03 se decompressent directement a la racine de EMSR772_products/.
analyser_inondation <- function(emsr_root, zone_pattern, batiments_sf,
                                pers_par_bat = 5) {
  shp_aoi <- list.files(
    emsr_root,
    pattern = paste0(zone_pattern, ".*areaOfInterestA.*\\.shp$"),
    full.names = TRUE, recursive = TRUE
  )[1]
  shp_flood <- list.files(
    emsr_root,
    pattern = paste0(zone_pattern, ".*floodDepthA.*\\.shp$"),
    full.names = TRUE, recursive = TRUE
  )[1]

  if (is.na(shp_aoi) || is.na(shp_flood)) {
    stop("Shapefiles ", zone_pattern, " introuvables dans : ", emsr_root,
         " - verifier la decompression.")
  }

  # st_make_valid() repare les vertices dupliques des shapefiles EMSR772
  aoi   <- st_read(shp_aoi,   quiet = TRUE) |> st_make_valid()
  flood <- st_read(shp_flood, quiet = TRUE) |> st_make_valid()

  if (st_crs(batiments_sf) != st_crs(aoi)) {
    batiments_sf <- st_transform(batiments_sf, st_crs(aoi))
  }
  bat_aoi     <- st_filter(batiments_sf, aoi)
  bat_inondes <- st_filter(bat_aoi, flood)
  tibble(
    zone                  = zone_pattern,
    nb_batiments_aoi      = nrow(bat_aoi),
    nb_batiments_inondes  = nrow(bat_inondes),
    pct_batiments_inondes = if (nrow(bat_aoi) > 0)
                              round(100 * nrow(bat_inondes) /
                                    nrow(bat_aoi), 1)
                            else NA_real_,
    pop_estimee_aoi       = nrow(bat_aoi)     * pers_par_bat,
    pop_inondee           = nrow(bat_inondes) * pers_par_bat
  )
}
```

### Décompresser AOI02 et AOI03 + appliquer la fonction

Les ZIP AOI02 et AOI03 sont décompressés idempotemment : si le dossier extrait existe déjà, le `unzip` reécrit sans erreur.

```{r}
#| label: ex6-aoi02-aoi03
# Decompresser les ZIP AOI02 et AOI03 a la racine de EMSR772_products/
# (idempotent : on regarde si les .shp correspondants existent deja)
for (zone in c("AOI02", "AOI03")) {
  zip_path <- file.path(emsr_dir,
                        sprintf("EMSR772_%s_DEL_PRODUCT_v1.zip", zone))
  shp_existe <- length(list.files(emsr_dir,
                                  pattern = sprintf("%s.*floodDepthA.*\\.shp$", zone),
                                  recursive = TRUE)) > 0
  if (!shp_existe && file.exists(zip_path)) {
    message("[J8] Decompression ", zone, "...")
    unzip(zip_path, exdir = emsr_dir)
  }
}

# Appliquer la fonction aux trois zones via pattern AOI<n>
bilan_aoi02 <- analyser_inondation(emsr_dir, "AOI02", batiments_ok)
bilan_aoi03 <- analyser_inondation(emsr_dir, "AOI03", batiments_ok)

bilan_total <- bind_rows(bilan_aoi01, bilan_aoi02, bilan_aoi03)
bilan_total
```

### Graphiques de synthèse (bilan total des 3 AOI)

```{r}
#| label: ex6-graph-batiments
#| fig-width: 8
#| fig-height: 5
ggplot(bilan_total, aes(x = zone)) +
  geom_col(aes(y = nb_batiments_aoi),     fill = "#AEC6CF", alpha = 0.9) +
  geom_col(aes(y = nb_batiments_inondes), fill = "#C23B22") +
  scale_y_continuous(labels = comma) +
  labs(title    = "Bâtiments exposés aux inondations EMSR772 — Yagoua 2024",
       subtitle = "Bleu : total AOI | Rouge : touchés par les inondations",
       x = "Zone AOI", y = "Nombre de bâtiments") +
  theme_minimal()
```

```{r}
#| label: ex6-graph-pct
#| fig-width: 7
#| fig-height: 5
ggplot(bilan_total, aes(x = zone, y = pct_batiments_inondes)) +
  geom_col(fill = "#C23B22") +
  geom_text(aes(label = paste0(pct_batiments_inondes, "%")),
            vjust = -0.4, size = 4) +
  ylim(0, max(bilan_total$pct_batiments_inondes) * 1.15) +
  labs(title = "Part des bâtiments touchés par les inondations",
       x = "Zone AOI", y = "% de bâtiments inondés") +
  theme_minimal()
```

```{r}
#| label: ex6-graph-pop
#| fig-width: 8
#| fig-height: 5
ggplot(bilan_total |>
         select(zone, pop_estimee_aoi, pop_inondee) |>
         pivot_longer(-zone, names_to = "indicateur",
                      values_to = "population"),
       aes(x = zone, y = population, fill = indicateur)) +
  geom_col(position = "dodge") +
  scale_fill_manual(
    values = c(pop_estimee_aoi = "#AEC6CF", pop_inondee = "#C23B22"),
    labels = c(pop_estimee_aoi = "Population totale (estimée)",
               pop_inondee     = "Population touchée (estimée)")
  ) +
  scale_y_continuous(labels = comma) +
  labs(title = "Population estimée et touchée par zone — EMSR772",
       x = "Zone AOI", y = "Personnes", fill = NULL) +
  theme_minimal()
```

### Export du bilan total

```{r}
#| label: ex6-export
out_dir <- "outputs"
dir.create(out_dir, showWarnings = FALSE, recursive = TRUE)
write_csv(bilan_total,
          file.path(out_dir, "jour08_bilan_inondations_emsr772.csv"))
```

::: {.callout-tip title="Principe DRY (Don't Repeat Yourself)"}
La fonction `analyser_inondation()` illustre le principe DRY : **une seule définition, trois applications**. Si on découvre un bug ou veut changer le seuil de confiance, on modifie la fonction une fois — pas trois.
:::

# Synthèse {#sec-synth}

## Ce qu'on a vu

**Partie I — GHSL Built-Up** :

- Helpers `charger_ghsl()`, `preparer_raster()`, `resumer_bati()`.
- Section 0-1 : inspection + indicateurs nationaux (gain national, croissance %).
- Section 2-3 : indicateurs régionaux + cartes (part bâtie, gain, nuage).
- Section 4 : typologie de croissance via `case_when` + médiane.
- Section 5-6 : zoom ADM2 départements + exports GPKG/CSV.

**Partie II — Inondations EMSR772 + Open Buildings** :

- Ex 1 : exploration couches EMS (AOI, floodDepth).
- Ex 2 : chargement Open Buildings + filtre `confidence >= 0.7`.
- Ex 3 : filtrage spatial bâtiments dans la zone AOI01.
- Ex 4 : estimation population (5 pers./bât.).
- Ex 5 : bâtiments et population touchés par les inondations.
- Ex 6 : fonction réutilisable + reproduction AOI02/AOI03.

## Demain (J9) — Applications spatiales sciences sociales

J9 prolonge J8 avec **ACLED** (événements de conflit géoréférencés) et **ERA5** (température réanalyse climatique) — deux APIs scientifiques pour les sciences sociales spatiales au Cameroun.

# Sources et crédits {#sec-sources}

## Crédits

**Conception pédagogique complète** des 12 exercices, des slides théoriques, des choix méthodologiques et des datasets : **Edith Darin** (Senior Researcher, ex-WorldPop/Université d'Oxford, GDSG/IFORD).

**Intégration convention atelier IFORD + crédits sur le matériel** : **Ramesesse Dzita** (Junior Demographer-Statistician, IT Specialist, GDSG/IFORD).

## Données

| Donnée | Source | Licence |
|---|---|---|
| GHSL Built-Up Surface R2023A | JRC — Commission européenne | CC-BY 4.0 |
| Copernicus EMSR772 | Copernicus Emergency Management Service | Open Data |
| Google Open Buildings | Google Research | CC-BY 4.0 |
| WorldPop CN 2024 | Univ. Southampton | CC-BY 4.0 |
| GADM v4.1 Cameroun | <https://gadm.org> | Académique libre |

Code distribué sous **CC-BY 4.0** au nom du GDSG/IFORD.

## Références

@schiavina2023ghsl ; @hijmans2024terra ; @pebesma2018simple.
