---
title: "J09 · Voir le territoire depuis l'espace : télédétection, bâti et inondations — démonstration formateur"
subtitle: "Atelier IFORD × GDSG 2026 · Yaoundé · Référents : E. Darin, R. Dzita, M. Teda, J.S. Alogo — Support : R. Elandi"
author: "Geospatial Data Science Group — IFORD"
format:
  html:
    toc: true
    toc-depth: 2
    toc-location: left
    number-sections: false
    code-tools: true
    code-fold: false
    df-print: paged
    theme:
      - cosmo
      - ../_commons/styles/demo_report.scss
execute:
  eval: true       # exécute le code ET affiche les sorties
  echo: true
  error: true      # un chunk en erreur n'interrompt pas le rendu
  warning: true    # PHASE DE TEST : avertissements visibles (repasser a false
                   # pour la version distribuee aux participants si trop bavard)
  message: true
  fig-width: 8
  fig-height: 5
---

::: {.callout-note}
## Comment lire ce document

Ce rapport est le **miroir exécuté** de `scripts/script_formateur_J09.R` : chaque section
montre le code **et sa sortie**. Ce dossier est **autonome** : ouvrez-le directement dans
RStudio (ou double-cliquez le `.qmd`). Les données sont dans le sous-dossier `datasets/`
et les sorties vont dans `outputs/` — **tous les chemins sont relatifs à ce dossier**.

1. Une fois : `source("install_packages_day.R")` (packages du jour).
2. Vérifier que `datasets/` contient bien les fichiers listés dans `datasets/LISEZMOI.md`.
3. Cliquer **Render**. Les imports protégés par `file.exists()` laissent le rendu aboutir
   même si une donnée manque (la sortie concernée affiche alors un message).

Le `.qmd` est la **source unique** de la journée : les trois scripts `.R` de `scripts/`
en sont dérivés mécaniquement. Une correction se fait ici, jamais dans les scripts.
:::

::: {.callout-important}
## La question de la journée

**Que peut-on mesurer d'un territoire quand on ne peut pas y aller ?**

Trois réponses, dans cet ordre, et elles ne se valent pas :

1. On mesure un **rayonnement** — c'est la physique du capteur (modules 1 et 2).
2. On mesure un **produit dérivé** que quelqu'un d'autre a fabriqué à partir de ce
   rayonnement — GHS-BUILT, Open Buildings, Copernicus EMS (modules 3 à 9). C'est
   confortable, et c'est là que se cachent les hypothèses qu'on n'a pas prises.
3. On **croise** deux produits indépendants et on regarde où ils divergent. C'est
   le module 7, et c'est le moment le plus important de la journée : deux méthodes
   défendables donnent deux réponses différentes, et il faut savoir dire laquelle
   répond à quelle question.
:::

## 0. Mise en place

L'installation se fait une seule fois, via `install_packages_day.R`. Le bloc
ci-dessous n'est là qu'à titre de référence — il n'est pas exécuté.

```{r}
#| label: chunk-ref-install
#| eval: false
# BLOC DE REFERENCE, NON EXECUTE.
# L'installation reelle : source("install_packages_day.R")
install.packages(c("sf", "dplyr", "ggplot2", "tidyr", "readr",
                   "terra", "exactextractr", "tmap", "osmdata"))
```

```{r}
#| label: setup
#| include: false
for (d in c("outputs"))
  dir.create(d, recursive = TRUE, showWarnings = FALSE)
```

```{r}
#| label: chunk-packages
library(sf)            # donnees vectorielles (vu au J03)
library(dplyr)         # verbes de manipulation de tableaux
library(ggplot2)       # graphiques et cartes statiques
library(tidyr)         # pivot_longer / pivot_wider
library(readr)         # lecture et ecriture de CSV
library(terra)         # LE package raster moderne (vu au J04)
library(exactextractr) # statistiques zonales ponderees par fraction de cellule
library(tmap)          # cartographie thematique -- API version 4
library(osmdata)       # interrogation de l'API Overpass d'OpenStreetMap

options(scipen = 999)              # pas de notation scientifique
terra::terraOptions(progress = 0)  # pas de barre de progression dans le HTML

cat("sf            :", as.character(packageVersion("sf")), "\n")
cat("terra         :", as.character(packageVersion("terra")), "(1.7 minimum)\n")
cat("tmap          :", as.character(packageVersion("tmap")), "(4.0 minimum)\n")
cat("exactextractr :", as.character(packageVersion("exactextractr")), "\n")
```

### 0.1 Deux réglages qui décident de la justesse des chiffres

```{r}
#| label: chunk-reglages
# --- 1. Moteur geometrique -------------------------------------------------
# sf peut calculer sur la sphere (moteur s2, defaut) ou dans le plan (GEOS).
# s2 REFUSE ce que GEOS accepte : sur des shapefiles operationnels produits en
# urgence -- ce qui est exactement le cas des produits Copernicus EMS -- les
# auto-intersections sont frequentes et s2 fait echouer st_intersection().
# On bascule sur GEOS pour toute la journee, et on repare a la lecture.
sf_use_s2(FALSE)
cat("Moteur spherique s2 actif :", sf_use_s2(), "(FALSE = calcul planaire GEOS)\n")

# --- 2. Le CRS dans lequel on MESURE ---------------------------------------
# EPSG:4326 (WGS84) est en DEGRES. Une surface ou une longueur calculee dessus
# n'a aucun sens metrique : un degre de longitude vaut 111 km a l'equateur et
# 0 km au pole. Toute mesure de cette journee passe donc par une projection
# metrique. Pour le Cameroun : UTM zone 33N, EPSG:32633.
crs_mesure <- 32633
cat("CRS de mesure retenu : EPSG:", crs_mesure, " (UTM 33N, unite = metre)\n", sep = "")

# --- 3. Mode de rendu cartographique ---------------------------------------
# tmap "plot" = image statique. Le mode "view" produit un widget interactif qui
# embarque toutes les geometries DANS le fichier HTML : sur ce dossier, cela
# ferait passer le rendu de quelques Mo a plusieurs dizaines de Mo. Voir la
# section 6.6 des regles de l'atelier.
tmap_mode("plot")
```

::: {.callout-warning}
## Pourquoi `sf_use_s2(FALSE)` n'est pas un détail de confort

Le moteur `s2` traite la Terre comme une sphère ; GEOS la traite comme un plan.
Les deux sont défendables, mais ils n'acceptent pas les mêmes géométries. Un
polygone dont le contour se recoupe (une « auto-intersection ») est refusé par
`s2` avec un message d'erreur, alors que GEOS le traite silencieusement.

Les produits de cartographie rapide — Copernicus EMS produit ses vecteurs en
quelques heures après une catastrophe — sont précisément le type de données qui
contient ces défauts. Le choix est donc : soit on désactive `s2` et on répare
avec `st_make_valid()` à la lecture, soit `st_intersection()` s'arrête au milieu
de la journée. On fait le premier, et on l'écrit.

**Contrepartie à connaître** : avec `s2` désactivé, les calculs sur des
coordonnées en degrés deviennent des calculs planaires sur des degrés — c'est-à-dire
faux. C'est exactement pour cela que la règle « reprojeter avant toute mesure »
devient obligatoire, et non plus seulement recommandée.
:::

::: {.callout-note}
## Où ce document cherche-t-il ses fichiers ?

Tous les chemins sont **relatifs à ce dossier** : `datasets/` pour les entrées,
`outputs/` pour les sorties. Quarto s'y place automatiquement au rendu.

Les fichiers sont **à plat** dans `datasets/` : pas de sous-dossier `GHS-BUILT/`,
pas de `EMSR772_products/`, pas de dossier `Open Buildings` avec un espace dans
son nom. C'est une contrainte de l'outil de distribution des données, qui repère
les littéraux de la forme `datasets/nom_du_fichier` par expression régulière, à la racine du
dossier du jour uniquement.

Nul besoin de `setwd()`, et c'est même à proscrire : un chemin absolu du type
`C:/Formation_GeoR/…` casse dès qu'on change de poste.
:::

```{r}
#| label: chunk-inventaire
# Inventaire de depart : on regarde ce qui est REELLEMENT dans datasets/
# avant d'ecrire la moindre ligne d'analyse. Le fichier de donnees fait
# autorite, jamais le code.
fichiers_attendus <- c(
  "gadm41_CMR.gpkg",
  "cmr_pop_2024_CN_100m_R2025A_v1.tif",
  "open_buildings_yagoua.gpkg",
  "routes_aoi01_yagoua.gpkg",
  "EMSR772_AOI01_areaOfInterestA.shp",
  "EMSR772_AOI01_floodDepthA.shp",
  "EMSR772_AOI02_areaOfInterestA.shp",
  "EMSR772_AOI02_floodDepthA.shp",
  "EMSR772_AOI03_areaOfInterestA.shp",
  "EMSR772_AOI03_floodDepthA.shp"
)

etat <- data.frame(
  fichier = fichiers_attendus,
  present = file.exists(file.path("datasets", fichiers_attendus))
)
print(etat)

# Les tuiles GHS-BUILT sont chargees par MOTIF (list.files ci-dessous) et non
# par un litteral. outils/distribuer_donnees.R, qui detecte les donnees par une
# regex sur les litteraux datasets/ entre guillemets, ne peut donc pas les voir.
# Meme parade qu'au J08 :
# on ecrit les noms complets en commentaire. Un commentaire n'affecte pas
# l'execution, mais rend la copie automatique possible.
# Les 15 archives REELLEMENT presentes dans le materiel source
# (7 pour E2015, 8 pour E2025 -- E2015 R7_C19 n'existe pas, cf. callout) :
#   "datasets/GHS_BUILT_S_E2015_GLOBE_R2023A_54009_100_V1_0_R7_C20.zip"
#   "datasets/GHS_BUILT_S_E2015_GLOBE_R2023A_54009_100_V1_0_R8_C19.zip"
#   "datasets/GHS_BUILT_S_E2015_GLOBE_R2023A_54009_100_V1_0_R8_C20.zip"
#   "datasets/GHS_BUILT_S_E2015_GLOBE_R2023A_54009_100_V1_0_R8_C21.zip"
#   "datasets/GHS_BUILT_S_E2015_GLOBE_R2023A_54009_100_V1_0_R9_C19.zip"
#   "datasets/GHS_BUILT_S_E2015_GLOBE_R2023A_54009_100_V1_0_R9_C20.zip"
#   "datasets/GHS_BUILT_S_E2015_GLOBE_R2023A_54009_100_V1_0_R9_C21.zip"
#   "datasets/GHS_BUILT_S_E2025_GLOBE_R2023A_54009_100_V1_0_R7_C19.zip"
#   "datasets/GHS_BUILT_S_E2025_GLOBE_R2023A_54009_100_V1_0_R7_C20.zip"
#   "datasets/GHS_BUILT_S_E2025_GLOBE_R2023A_54009_100_V1_0_R8_C19.zip"
#   "datasets/GHS_BUILT_S_E2025_GLOBE_R2023A_54009_100_V1_0_R8_C20.zip"
#   "datasets/GHS_BUILT_S_E2025_GLOBE_R2023A_54009_100_V1_0_R8_C21.zip"
#   "datasets/GHS_BUILT_S_E2025_GLOBE_R2023A_54009_100_V1_0_R9_C19.zip"
#   "datasets/GHS_BUILT_S_E2025_GLOBE_R2023A_54009_100_V1_0_R9_C20.zip"
#   "datasets/GHS_BUILT_S_E2025_GLOBE_R2023A_54009_100_V1_0_R9_C21.zip"
cat("\nArchives GHS-BUILT trouvees dans datasets/ :\n")
zip_2015 <- list.files("datasets", pattern = "^GHS_BUILT_S_E2015.*\\.zip$",
                       full.names = TRUE)
zip_2025 <- list.files("datasets", pattern = "^GHS_BUILT_S_E2025.*\\.zip$",
                       full.names = TRUE)
cat("  millesime 2015 :", length(zip_2015), "tuile(s)\n")
cat("  millesime 2025 :", length(zip_2025), "tuile(s)\n")
if (length(zip_2015) > 0) cat(paste0("    ", basename(zip_2015)), sep = "\n")
if (length(zip_2025) > 0) cat(paste0("    ", basename(zip_2025)), sep = "\n")
```

::: {.callout-important}
## Un piège de nommage à connaître avant la salle

Le matériel source du jour cherchait les tuiles `GHS_BUILT_S_E2020` — un millésime
qui **n'existe pas** dans les données livrées. Les archives disponibles sont
**2015 et 2025**. Un `list.files()` sur un motif introuvable ne lève aucune erreur :
il renvoie un vecteur de longueur zéro, et le `mosaic()` qui suit échoue quelques
lignes plus loin avec un message qui ne parle pas du tout du vrai problème.

C'est le mécanisme de la règle « ce qui échoue en silence est plus dangereux que
ce qui plante » : le comptage `length(zip_2015)` ci-dessus vaut mieux qu'une
relecture du motif. **Si l'un des deux comptages vaut 0, arrêtez-vous ici** et
remplissez `datasets/` avant de continuer.
:::

# Module 1 · Ce qu'un satellite mesure réellement

*Conservé de la version précédente de la journée, réécrit.* Sans ce module, la
journée n'est plus une journée de télédétection : c'est une journée de statistiques
zonales sur des produits fabriqués par d'autres.

## 1.1 De la surface au fichier : la chaîne complète

Un satellite d'observation de la Terre ne photographie pas. Il **mesure une
quantité de rayonnement électromagnétique** qui arrive sur son capteur, dans un
intervalle de longueurs d'onde donné, pendant un temps donné, pour une petite
portion de surface donnée. Tout le reste est de la reconstruction.

La chaîne, dans l'ordre :

| Étape | Ce qui se passe | Où le doute s'introduit |
|---|---|---|
| Émission | le Soleil éclaire la surface | angle solaire variable selon l'heure et la saison |
| Réflexion | la surface renvoie une part du rayonnement | c'est **la** grandeur d'intérêt : la réflectance |
| Traversée | le rayonnement retraverse l'atmosphère | aérosols, vapeur d'eau, nuages : le signal est altéré |
| Détection | le capteur intègre l'énergie reçue par bande | bruit du capteur, saturation sur les surfaces très claires |
| Quantification | l'énergie devient un entier | 12 bits chez Sentinel-2 ; 8 bits sur une image de visualisation |
| Correction | niveau L1C → L2A (correction atmosphérique) | un modèle, avec ses erreurs, pas une mesure |
| Livraison | un fichier GeoTIFF par bande | rééchantillonnage possible au téléchargement |

Les deux dernières lignes sont celles qu'on oublie, et ce sont celles qui décident
si un indice spectral aura un sens.

## 1.2 Les trois résolutions — et une quatrième dont personne ne parle

::: {.callout-note}
## Le vocabulaire, précisément

**Résolution spatiale** — la taille au sol d'un pixel. À 10 m, un pixel couvre une
maison ; à 250 m, un quartier ; à 1 km, une petite ville entière. Elle fixe ce
qu'on pourra voir, et surtout ce qu'on ne verra **jamais**, quel que soit le
traitement appliqué ensuite. Aucun algorithme ne récupère l'information qui n'a
pas été acquise.

**Résolution spectrale** — le nombre de bandes et leur largeur. Sentinel-2 a 13
bandes ; un capteur hyperspectral en a plusieurs centaines. Plus les bandes sont
fines et nombreuses, plus on distingue des matériaux qui « se ressemblent » à
l'œil : un toit en tôle et un sol nu latéritique, par exemple.

**Résolution temporelle** — le délai entre deux passages au-dessus du même point.
Cinq jours pour la constellation Sentinel-2 (deux satellites), seize jours pour
Landsat, une journée pour MODIS. C'est elle qui décide si l'on peut suivre une
inondation — qui dure une semaine — ou seulement une déforestation — qui dure des
années.

**Résolution radiométrique** — le nombre de niveaux de gris distinguables. C'est
la quatrième, celle qu'on oublie, et c'est elle qui piège cette journée. Une image
codée sur 12 bits distingue 4 096 niveaux et porte une mesure de réflectance ; une
image de visualisation sur 8 bits en distingue 256 et ne porte **plus aucune**
mesure physique, seulement une apparence agréable à l'écran.
:::

## 1.3 Signatures spectrales : pourquoi ça marche

Chaque type de surface renvoie le rayonnement différemment selon la longueur d'onde.
C'est cette **signature spectrale** qui rend la télédétection possible : on ne
reconnaît pas une forêt à sa forme, on la reconnaît à son profil de réflectance.

Le graphique ci-dessous est un **schéma pédagogique**, construit sur des valeurs
typiques saisies à la main : ce ne sont pas des mesures faites sur une image. Il
sert à fixer le raisonnement, pas à produire un chiffre.

```{r}
#| label: chunk-signatures
#| fig-height: 5
# ATTENTION : valeurs typiques saisies a la main, a but d'illustration.
# Ce n'est PAS une mesure faite sur une image satellite. Aucun chiffre issu
# de ce tableau ne doit etre cite.
signatures <- tibble::tribble(
  ~surface,            ~bande,   ~longueur_onde_nm, ~reflectance,
  "Vegetation dense",  "Bleu",    492,  0.03,
  "Vegetation dense",  "Vert",    560,  0.07,
  "Vegetation dense",  "Rouge",   665,  0.04,
  "Vegetation dense",  "PIR",     833,  0.48,
  "Vegetation dense",  "SWIR",   1610,  0.19,
  "Sol nu",            "Bleu",    492,  0.11,
  "Sol nu",            "Vert",    560,  0.16,
  "Sol nu",            "Rouge",   665,  0.22,
  "Sol nu",            "PIR",     833,  0.29,
  "Sol nu",            "SWIR",   1610,  0.36,
  "Bati dense",        "Bleu",    492,  0.14,
  "Bati dense",        "Vert",    560,  0.17,
  "Bati dense",        "Rouge",   665,  0.20,
  "Bati dense",        "PIR",     833,  0.24,
  "Bati dense",        "SWIR",   1610,  0.32,
  "Eau libre",         "Bleu",    492,  0.06,
  "Eau libre",         "Vert",    560,  0.05,
  "Eau libre",         "Rouge",   665,  0.03,
  "Eau libre",         "PIR",     833,  0.01,
  "Eau libre",         "SWIR",   1610,  0.005
)

cat("Nombre de lignes du schema :", nrow(signatures), "\n")
cat("Surfaces representees      :",
    paste(unique(signatures$surface), collapse = ", "), "\n")

ggplot(signatures,
       aes(x = longueur_onde_nm, y = reflectance,
           colour = surface, shape = surface)) +
  geom_line(linewidth = 0.9) +
  geom_point(size = 2.6) +
  scale_x_continuous(breaks = c(492, 560, 665, 833, 1610),
                     labels = c("Bleu\n492", "Vert\n560", "Rouge\n665",
                                "PIR\n833", "SWIR\n1610")) +
  scale_colour_manual(values = c("Vegetation dense" = "#1B7837",
                                 "Sol nu"           = "#B35806",
                                 "Bati dense"       = "#762A83",
                                 "Eau libre"        = "#2166AC")) +
  labs(
    title = "Signatures spectrales typiques (schema pedagogique)",
    subtitle = "Valeurs saisies a la main : illustration du raisonnement, pas une mesure",
    x = "Longueur d'onde (nm) et bande Sentinel-2 correspondante",
    y = "Reflectance (0-1)",
    colour = NULL, shape = NULL
  ) +
  theme_minimal()
```

::: {.callout-tip}
## Lecture de la figure — signatures spectrales

**Ce que la figure code.** L'axe horizontal porte cinq longueurs d'onde, choisies
parce qu'elles correspondent à cinq bandes de Sentinel-2. L'axe vertical porte la
**réflectance** : la part du rayonnement incident renvoyée par la surface, entre 0
et 1. Une couleur = un type de surface. Chaque point est une valeur typique
saisie à la main, **pas une mesure**.

**Ce que les choix techniques font.** Relier les points par une ligne suggère une
continuité qui n'existe pas dans la donnée : un capteur multispectral ne mesure
qu'aux cinq positions marquées, et il intègre sur une largeur de bande (de 15 à
180 nm selon la bande). La ligne est une aide à la lecture, elle n'est pas le
spectre continu de la surface. L'axe vertical commence à 0 et non à la valeur
minimale : c'est délibéré, une réflectance de 0,01 et une de 0,05 ne sont pas
« proches », elles sont dans un rapport de 1 à 5.

**Ce qui se lit.** Trois écarts font tout le reste de la journée. La végétation
s'effondre dans le Rouge (la chlorophylle absorbe) et explose dans le Proche
Infrarouge (la structure cellulaire des feuilles diffuse) : c'est le NDVI. Le bâti
et le sol nu montent dans le SWIR alors que la végétation y redescend : c'est le
NDBI. L'eau s'effondre dans le PIR et plus encore dans le SWIR, alors qu'elle tient
encore dans le Vert : c'est le MNDWI.

**Ce qui ne se lit pas.** Le bâti dense et le sol nu ont des profils presque
parallèles — c'est la limite de fond de la détection du bâti par indice spectral,
et elle est physique, pas algorithmique. En zone sahélienne, en saison sèche, un
sol nu latéritique et un quartier de tôles renvoient des signatures très proches ;
c'est une raison majeure de préférer un produit dérivé validé (module 3) à un NDBI
calculé soi-même. La figure ne dit rien non plus de la variabilité : une « forêt »
n'a pas une signature, elle en a une distribution.
:::

## 1.4 Où trouver les images, gratuitement

| Source | Ce qu'on y trouve | Résolution | Accès |
|---|---|---|---|
| Copernicus Data Space Ecosystem | Sentinel-1 (radar), Sentinel-2 (optique), Sentinel-3, Sentinel-5P | 10–60 m | compte gratuit, téléchargement ou API |
| USGS EarthExplorer | Landsat 5/7/8/9, archive depuis 1972 | 30 m | compte gratuit |
| NASA Earthdata | MODIS, VIIRS, SRTM, GPM | 250 m – 1 km | compte gratuit |
| Copernicus EMS | cartes de crise vectorielles après catastrophe | vecteur | libre, sans compte |
| GHSL (Commission européenne) | GHS-BUILT, GHS-POP, GHS-SMOD | 100 m, 1 km | libre, sans compte |
| Google Open Buildings | empreintes de bâtiments (Afrique, Asie du Sud) | vecteur | libre, CC BY 4.0 |
| Google Earth Engine | catalogue complet + calcul dans le nuage | variable | compte, quota |

::: {.callout-note}
## Deux familles à ne pas confondre

Les lignes 1 à 3 livrent de la **donnée brute** : à vous de corriger, de composer,
de calculer un indice, de valider. Vous portez toute la chaîne, et toute
l'incertitude.

Les lignes 4 à 6 livrent un **produit dérivé** : quelqu'un a déjà fait la chaîne,
avec ses choix et ses seuils. C'est plus rapide, c'est souvent mieux fait — et
c'est plus dangereux, parce que les hypothèses ne sont plus dans votre code. Elles
sont dans une documentation que personne n'ouvre.

Toute la suite de cette journée travaille sur des produits dérivés. Le travail
consiste donc, à chaque étape, à **remettre l'hypothèse dans le texte** : ce que
GHS-BUILT appelle « bâti », ce que Copernicus EMS appelle « classe de profondeur »,
ce que Open Buildings appelle « confiance ».
:::

## 1.5 Ouvrir une image et la contrôler : le code de référence

```{r}
#| label: chunk-ref-metadonnees
#| eval: false
# BLOC DE REFERENCE, NON EXECUTE (voir l'encadre du module 2 pour la raison).
# C'est le controle a faire sur TOUTE image, avant tout traitement.

# Les chemins sont laisses sous forme de variables : ce bloc n'est pas execute
# et ne doit PAS declarer de fichier a distribuer.
chemin_rouge <- file.path("datasets", "bande_rouge_a_fournir.tif")
chemin_pir   <- file.path("datasets", "bande_pir_a_fournir.tif")

b04 <- terra::rast(chemin_rouge)   # Rouge
b08 <- terra::rast(chemin_pir)     # Proche infrarouge

# 1. Emprise, CRS, resolution REELS -- jamais ceux annonces par le fournisseur
cat("Dimensions      :", dim(b04), "(lignes, colonnes, couches)\n")
cat("Resolution      :", res(b04), "unites du CRS\n")
cat("CRS             :", terra::crs(b04, describe = TRUE)$name, "\n")
cat("Code EPSG       :", terra::crs(b04, describe = TRUE)$code, "\n")
print(terra::ext(b04))

# 2. La resolution est-elle en metres ou en degres ?
#    En degres, 0.0013 deg ~ 150 m : ce n'est PAS du 10 m Sentinel-2.
if (terra::is.lonlat(b04)) {
  cat("ATTENTION : raster en coordonnees geographiques (degres).\n")
  cat("  Taille approx. du pixel :", round(res(b04)[1] * 111320), "m a l'equateur\n")
}

# 3. Plage de valeurs : 0-255 = image de visualisation, PAS de la reflectance
print(terra::minmax(b04))

# 4. Les bandes sont-elles alignees entre elles ?
cat("Geometries comparables :",
    terra::compareGeom(b04, b08, stopOnError = FALSE), "\n")

# 5. Nodata : combien de cellules vides, et ou ?
cat("Cellules NA :", terra::global(is.na(b04), "sum")[1, 1],
    "sur", terra::ncell(b04), "\n")
```

# Module 2 · Les indices de différence normalisée

*Conservé de la version précédente de la journée, réécrit — et livré en exposé,
pour une raison technique qu'il faut énoncer avant tout le reste.*

::: {.callout-important}
## Pourquoi ce module ne calcule pas de NDVI aujourd'hui

La tuile Sentinel-2 du dépôt **ne permet pas** de construire un exercice honnête.
Quatre défauts, vérifiés, dont chacun suffirait à lui seul :

1. **Elle est absente du poste.** Elle n'a jamais été distribuée dans le magasin
   central de l'atelier. Un exercice qui ne s'ouvre pas n'est pas un exercice.
2. **Elle est partielle.** Elle couvre 11,5–14,9° E et 2,5–5,8° N : l'Est et le Sud
   du Cameroun seulement. Yaoundé et Douala — les deux villes que la version
   précédente de la journée prétendait comparer — n'y sont pas entièrement. Une
   extraction zonale par région renverrait `NA` pour la grande majorité des unités.
3. **Elle est en WGS84 à ~150 m**, et non en UTM à 10 m. Elle a été rééchantillonnée
   au téléchargement. Annoncer « 10 m » sur cette image est faux d'un facteur 15.
4. **Les bandes B03 (Vert) et B04 (Rouge) sont absentes** du magasin central. Or
   B04 est au dénominateur du NDVI et B03 au numérateur du MNDWI. Sans elles, ces
   deux indices ne sont **pas calculables**, quelle que soit l'astuce employée.

S'y ajoute un cinquième défaut, plus insidieux : l'image « True color » disponible
est codée sur **8 bits**. Elle ne porte aucune réflectance — c'est une image
d'apparence, contrastée pour l'écran. Calculer un NDVI dessus produit des nombres,
et ces nombres n'ont aucun sens physique. C'est précisément le genre d'erreur qui
ne plante pas.

**Décision, conforme au §3.7 des règles de l'atelier** : ce module est livré en
exposé, avec du code de référence **non exécuté**. On ne prétend pas calculer un
NDVI qu'on ne peut pas calculer. Le module 3 prend le relais avec un produit
dérivé qui, lui, existe, couvre tout le pays et est documenté.
:::

## 2.1 La forme générale d'un indice normalisé

Tous les indices de cette famille ont la même forme :

**indice = (bande A − bande B) / (bande A + bande B)**

Trois propriétés découlent de cette forme, et il faut les avoir en tête :

- **Le résultat est borné entre −1 et +1.** Deux territoires deviennent comparables
  même si l'un a été imagé sous un éclairement plus fort — la division au
  dénominateur normalise en partie l'effet de l'illumination. C'est tout l'intérêt.
- **Le rapport, pas la différence.** Un indice ne dit pas « il y a beaucoup de
  végétation », il dit « le PIR domine largement le Rouge ». Une prairie sèche et
  une forêt dense peuvent partager un NDVI moyen : l'indice mesure un contraste
  spectral, pas une biomasse.
- **Le dénominateur peut s'approcher de zéro.** Sur les bords de tuile, sur les
  cellules nodata, sur l'ombre profonde, A + B tend vers 0 et l'indice dégénère
  vers ±1. **Il faut masquer le nodata avant de calculer, jamais après.** Un
  histogramme d'indice avec deux pics à −1 et +1 est presque toujours le symptôme
  de ce défaut, pas une bimodalité du paysage.

## 2.2 Les trois indices de la journée

| Indice | Formule | Bandes Sentinel-2 | Ce qu'il détecte | Ce qu'il confond |
|---|---|---|---|---|
| **NDVI** | (PIR − Rouge) / (PIR + Rouge) | B08, B04 | végétation chlorophyllienne active | prairie sèche et sol nu clair ; nuage et eau (tous deux négatifs) |
| **NDBI** | (SWIR − PIR) / (SWIR + PIR) | B11, B08 | surfaces imperméables, bâti | sol nu, sable, roche affleurante — le défaut de fond |
| **MNDWI** | (Vert − SWIR) / (Vert + SWIR) | B03, B11 | eau libre en surface | ombre de relief, toits sombres ; ne voit pas l'eau sous canopée |

::: {.callout-warning}
## Ce que ces indices ne sont pas

**Le NDVI n'est pas une mesure de biomasse ni de rendement.** C'est un contraste
entre deux bandes. Il sature : au-delà d'un certain couvert, il ne monte plus,
alors que la biomasse continue d'augmenter. Sur une forêt tropicale dense, le NDVI
est plat et ne discrimine plus rien.

**Le NDBI n'est pas une mesure de bâti.** En zone sahélienne, en saison sèche, un
sol nu latéritique et un quartier de tôles ont des signatures voisines (voir le
schéma du module 1). Un NDBI seuillé y produit des « villes » là où il n'y a que
du sol nu. C'est la raison de fond pour laquelle le module 3 utilise GHS-BUILT :
ce produit combine plusieurs sources et une chaîne de validation, ce qu'un seuil
sur un indice ne fera jamais.

**Le MNDWI ne voit que l'eau libre en surface.** Une zone inondée sous couvert
végétal, ou une inondation qui a reflué au moment de l'acquisition, n'apparaît pas.
C'est pour cela que le module 5 utilise des produits **radar** (Copernicus EMS
s'appuie largement sur Sentinel-1) : le radar traverse les nuages et fonctionne de
nuit, ce que l'optique ne fait pas — et une inondation arrive rarement par ciel
dégagé.
:::

## 2.3 Un calcul d'indice, sur les valeurs du schéma

Pour vérifier que la mécanique est comprise, on applique les trois formules aux
valeurs saisies à la main du module 1. C'est de l'arithmétique sur un tableau,
pas de la télédétection : aucun raster n'est ouvert.

```{r}
#| label: chunk-indices-schema
# RAPPEL : ces reflectances sont des valeurs typiques saisies a la main.
# L'exercice porte sur la FORMULE, pas sur un chiffre a citer.
sig_large <- signatures %>%
  select(surface, bande, reflectance) %>%
  tidyr::pivot_wider(names_from = bande, values_from = reflectance)

cat("Tableau large :", nrow(sig_large), "surfaces x",
    ncol(sig_large) - 1, "bandes\n")

indices_schema <- sig_large %>%
  mutate(
    NDVI  = (PIR  - Rouge) / (PIR  + Rouge),
    NDBI  = (SWIR - PIR)   / (SWIR + PIR),
    MNDWI = (Vert - SWIR)  / (Vert + SWIR)
  ) %>%
  select(surface, NDVI, NDBI, MNDWI) %>%
  mutate(across(c(NDVI, NDBI, MNDWI), ~ round(.x, 3)))

print(indices_schema)

# Controle : aucun indice ne doit sortir de [-1, 1]. Si c'est le cas,
# c'est que le denominateur est passe pres de zero.
hors_bornes <- indices_schema %>%
  tidyr::pivot_longer(-surface, names_to = "indice", values_to = "valeur") %>%
  filter(abs(valeur) > 1)
cat("Valeurs hors de [-1, 1] :", nrow(hors_bornes), "\n")
```

```{r}
#| label: chunk-indices-barres
#| fig-height: 4.5
indices_long <- indices_schema %>%
  tidyr::pivot_longer(-surface, names_to = "indice", values_to = "valeur")

ggplot(indices_long, aes(x = surface, y = valeur, fill = indice)) +
  geom_col(position = "dodge") +
  geom_hline(yintercept = 0, colour = "grey30") +
  scale_fill_manual(values = c(NDVI = "#1B7837", NDBI = "#762A83",
                               MNDWI = "#2166AC")) +
  coord_cartesian(ylim = c(-1, 1)) +
  labs(
    title = "Les trois indices appliques aux signatures schematiques",
    subtitle = "Chaque indice est maximal pour la surface qu'il est cense detecter",
    x = NULL, y = "Valeur de l'indice (borne a [-1, 1])", fill = NULL
  ) +
  theme_minimal()
```

::: {.callout-tip}
## Lecture de la figure — les trois indices sur le schéma

**Ce que la figure code.** Une barre = un indice calculé pour un type de surface.
La hauteur est la valeur de l'indice, bornée par construction entre −1 et +1. La
ligne horizontale à 0 est le point de bascule : au-dessus, la première bande de la
formule domine ; en dessous, la seconde.

**Ce que les choix techniques font.** L'axe vertical est fixé à `[-1, 1]` par
`coord_cartesian()` et non laissé libre : c'est délibéré. Un axe ajusté aux données
donnerait l'impression que les écarts sont énormes, alors qu'on veut montrer où
chaque valeur se place dans **l'étendue possible** de l'indice. La palette est
qualitative — trois indices sans ordre entre eux — et non séquentielle : utiliser
un dégradé ici suggérerait une progression qui n'existe pas.

**Ce qui se lit.** Chaque indice est bien maximal pour la surface qu'il vise :
NDVI sur la végétation, NDBI sur le bâti et le sol nu, MNDWI sur l'eau. La
mécanique fonctionne.

**Ce qui ne se lit pas.** Le NDBI du sol nu est du même ordre que celui du bâti —
la confusion annoncée est visible dans les chiffres, pas seulement dans le
discours. Et surtout : ces valeurs sont **inventées**. Un pixel réel est un
mélange de surfaces (« pixel mixte »), et à 150 m de résolution un pixel de
banlieue contient des toits, des arbres, de la route et du sol nu à la fois. La
valeur mesurée est une moyenne pondérée de tout cela — ce que le schéma ne montre
jamais.
:::

## 2.4 Le code de référence, pour le jour où l'image existe

```{r}
#| label: chunk-ref-ndvi
#| eval: false
# BLOC DE REFERENCE, NON EXECUTE : les bandes B03 et B04 sont absentes du
# magasin central, et la tuile disponible est en 8 bits, partielle et a 150 m.
# Ce code est la trame a reprendre le jour ou une image exploitable est fournie.

# Chemins construits par file.path() : ce bloc n'est pas execute et ne doit
# PAS declarer de fichier a distribuer.
b03 <- terra::rast(file.path("datasets", "bande_verte_a_fournir.tif"))   # Vert
b04 <- terra::rast(file.path("datasets", "bande_rouge_a_fournir.tif"))   # Rouge
b08 <- terra::rast(file.path("datasets", "bande_pir_a_fournir.tif"))     # PIR
b11 <- terra::rast(file.path("datasets", "bande_swir_a_fournir.tif"))    # SWIR

# --- 1. ALIGNER : le SWIR est natif a 20 m, le PIR a 10 m -------------------
# Sans cette etape, l'operation b11 - b08 echoue ou, pire, s'aligne au hasard.
if (!terra::compareGeom(b08, b11, stopOnError = FALSE)) {
  b11 <- terra::resample(b11, b08, method = "bilinear")
  cat("B11 reechantillonnee sur la grille de B08 :", res(b11), "\n")
}

# --- 2. MASQUER LE NODATA AVANT DE CALCULER ---------------------------------
# C'est l'etape que tout le monde saute. Sur les bords de tuile, PIR + Rouge
# tend vers 0 et l'indice degenere en +-1 : un histogramme avec deux pics aux
# extremites est le symptome de ce defaut, pas une bimodalite du paysage.
masque_valide <- !is.na(b04) & !is.na(b08) & (b04 + b08) > 0
b04 <- terra::mask(b04, masque_valide, maskvalues = 0)
b08 <- terra::mask(b08, masque_valide, maskvalues = 0)

# --- 3. PASSER EN REFLECTANCE (0-1) ----------------------------------------
# Sentinel-2 L2A est livre en entiers, reflectance x 10000. La division n'est
# PAS optionnelle si l'on veut comparer a des seuils publies.
b03_r <- b03 / 10000
b04_r <- b04 / 10000
b08_r <- b08 / 10000
b11_r <- b11 / 10000

# --- 4. CALCULER ------------------------------------------------------------
ndvi  <- (b08_r - b04_r) / (b08_r + b04_r)
ndbi  <- (b11_r - b08_r) / (b11_r + b08_r)
mndwi <- (b03_r - b11_r) / (b03_r + b11_r)
names(ndvi) <- "NDVI"; names(ndbi) <- "NDBI"; names(mndwi) <- "MNDWI"

# --- 5. CONTROLER AVANT D'AFFICHER -----------------------------------------
print(terra::global(ndvi, c("mean", "sd", "min", "max"), na.rm = TRUE))

# --- 6. BORNER L'AFFICHAGE SUR LES CENTILES 1 ET 99 -------------------------
# Sans cela, une poignee de pixels aberrants ecrase toute la palette et la
# carte parait uniforme. On ne modifie pas la donnee, seulement l'echelle.
bornes <- terra::global(ndvi, function(x) quantile(x, c(0.01, 0.99), na.rm = TRUE))
terra::plot(ndvi, range = as.numeric(bornes[1, ]),
            main = "NDVI (affichage borne aux centiles 1 et 99)")

# --- 7. Ce qu'il ne faut PAS faire ------------------------------------------
# ndvi_faux <- (image_true_color[[1]] - image_true_color[[2]]) / ...
# Une image "True color" 8 bits est une image d'APPARENCE : ses canaux ont ete
# etires et contrastes pour l'ecran. Le calcul produit des nombres ; ils ne
# mesurent rien. Aucune erreur n'est levee. C'est tout le probleme.
```

::: {.callout-note}
## En quoi le spatial est utile ici — et il l'est déjà

Un tableau de réflectances moyennes par région dirait « la région du Centre a un
NDVI moyen de 0,62 ». La carte du même indice montre autre chose : **où** la
végétation cède, et que les zones de faible NDVI ne sont pas dispersées au hasard
mais forment des taches contiguës le long des axes routiers et autour des villes.

Un bloc contigu ne s'explique pas par les caractéristiques propres de chaque
pixel : il s'explique par ce que les pixels partagent **parce qu'ils sont voisins**
— une même pression foncière, un même bassin versant, une même route. Le passage
d'une liste de valeurs à un système de voisinages fait de la ressemblance entre
voisins l'objet à expliquer, et non un bruit à moyenner. C'est le fil rouge de
toute la journée, et on va le retrouver au module 4 sur le bâti, puis au module 5
sur les inondations.
:::

# Module 3 · Du pixel au produit : GHS-BUILT

## 3.1 Ce qu'est GHS-BUILT — et ce qu'il n'est pas

Le **Global Human Settlement Layer** (GHSL) est produit par le Centre commun de
recherche de la Commission européenne. La couche **GHS-BUILT-S** donne, pour chaque
cellule de 100 m sur 100 m, la **surface de bâti en mètres carrés** contenue dans
cette cellule — une valeur continue entre 0 et 10 000, et non une classe.

Il est fabriqué par apprentissage supervisé sur des images Landsat et Sentinel-2,
avec les millésimes rétro-calculés jusqu'à 1975 et projetés jusqu'en 2030.

::: {.callout-important}
## « Surface bâtie » n'est pas « surface urbanisée »

Ces deux expressions circulent comme des synonymes. Elles ne le sont pas, et
confondre les deux est l'erreur d'interprétation la plus fréquente sur ce produit.

**Ce que GHS-BUILT-S mesure** : l'emprise au sol des structures construites —
toits, dalles, hangars. Rien d'autre.

**Ce qu'il ne mesure pas** :

- les **cours, jardins, rues et places** d'un quartier : un tissu urbain classique
  ne dépasse guère 30 à 50 % de surface bâtie, le reste étant du vide desservi ;
- la **hauteur** : une tour de vingt étages et un hangar de plain-pied de même
  emprise comptent identiquement dans GHS-BUILT-S (c'est la couche GHS-BUILT-H,
  distincte, qui porte la hauteur) ;
- l'**usage** : une usine, un entrepôt, une école et un immeuble d'habitation sont
  indiscernables ;
- l'**occupation** : un bâtiment vide compte comme un bâtiment plein.

Conséquence directe et à énoncer en salle : une part bâtie de 3 % dans un
département **ne veut pas dire** que 3 % de sa population vit en ville. Elle veut
dire que 3 % de sa superficie est couverte par des toits. C'est un indicateur de
**pression physique sur le sol**, pas un indicateur d'urbanisation au sens
démographique — ce dernier suppose une définition de la ville (seuil de population,
seuil de densité, continuité du bâti) que GHS-BUILT ne porte pas.
:::

## 3.2 Trois fonctions, réutilisées toute la journée

Ces trois fonctions viennent du script formateur source. Elles sont réécrites ici
avec des chemins à plat et, surtout, avec l'**instrumentation** qui manquait : une
opération raster qui échoue à moitié ne lève pas d'erreur, elle remplit de `NA`.

```{r}
#| label: chunk-fonctions-ghsl
# --------------------------------------------------------------------------
# charger_ghsl(annee) : mosaique les tuiles GHS-BUILT d'un millesime
# --------------------------------------------------------------------------
# Les tuiles sont livrees zippees, une par archive, dans la grille mondiale
# GHSL (Mollweide, ESRI:54009 -- projection EQUIVALENTE, donc les surfaces y
# sont justes). On decompresse dans un repertoire temporaire : on n'ecrit
# jamais dans datasets/, qui est un dossier d'entrees.
charger_ghsl <- function(annee) {

  archives <- list.files(
    "datasets",
    pattern = paste0("^GHS_BUILT_S_E", annee, ".*\\.zip$"),
    full.names = TRUE
  )

  cat("--- charger_ghsl(", annee, ") ---\n", sep = "")
  cat("  archives trouvees :", length(archives), "\n")

  if (length(archives) == 0) {
    stop("Aucune archive GHS_BUILT_S_E", annee, " dans datasets/. ",
         "Verifiez le millesime : les donnees livrees sont 2015 et 2025.")
  }

  # Codes de tuile (Rxx_Cyy), pour pouvoir comparer les millesimes entre eux
  codes <- sub(".*_(R\\d+_C\\d+)\\.zip$", "\\1", basename(archives))
  cat("  tuiles :", paste(sort(codes), collapse = ", "), "\n")

  rasters <- lapply(archives, function(zip_path) {
    tmp_dir <- tempfile("ghsl_")
    dir.create(tmp_dir)
    unzip(zip_path, exdir = tmp_dir)
    tif_path <- list.files(tmp_dir, pattern = "\\.tif$",
                           full.names = TRUE, recursive = TRUE)[1]
    if (is.na(tif_path))
      stop("Archive sans .tif : ", basename(zip_path))
    terra::rast(tif_path)
  })

  mosaique <- if (length(rasters) == 1) rasters[[1]] else do.call(mosaic, rasters)

  cat("  resolution :", paste(res(mosaique), collapse = " x "),
      "(unite du CRS)\n")
  cat("  CRS        :", terra::crs(mosaique, describe = TRUE)$name, "\n")
  cat("  emprise    : "); print(terra::ext(mosaique))

  attr(mosaique, "codes_tuiles") <- sort(codes)
  mosaique
}

# --------------------------------------------------------------------------
# preparer_raster(raster, pays) : decoupe le raster sur un contour
# --------------------------------------------------------------------------
# crop() reduit a l'emprise rectangulaire (rapide), mask() met a NA tout ce
# qui est hors du polygone (precis). Faire crop AVANT mask : masquer d'abord
# ferait travailler terra sur toute la mosaique mondiale.
preparer_raster <- function(raster, pays, etiquette = "") {
  pays_vect <- terra::vect(sf::st_transform(pays, terra::crs(raster)))
  sortie <- terra::mask(terra::crop(raster, pays_vect), pays_vect)

  n_total <- terra::ncell(sortie)
  n_na    <- as.numeric(terra::global(is.na(sortie), "sum", na.rm = TRUE)[1, 1])
  cat("--- preparer_raster(", etiquette, ") ---\n", sep = "")
  cat("  cellules totales :", n_total, "\n")
  cat("  cellules NA      :", n_na,
      " (", round(100 * n_na / n_total, 1), "% -- hors frontiere)\n", sep = "")
  cat("  somme du bati    :",
      round(as.numeric(terra::global(sortie, "sum", na.rm = TRUE)[1, 1]) / 1e6, 1),
      "km2\n")
  sortie
}

# --------------------------------------------------------------------------
# resumer_bati(...) : statistique zonale sur une couche de polygones
# --------------------------------------------------------------------------
# exact_extract() pondere chaque cellule par la FRACTION de sa surface couverte
# par le polygone. Une cellule coupee en deux par une frontiere compte pour
# moitie dans chaque region. terra::extract() par defaut compte la cellule
# entiere du cote ou tombe son centre : sur 100 m, l'ecart est negligeable au
# niveau national, mais il ne l'est plus sur un petit departement.
resumer_bati <- function(polygones, raster, annee, id_col, nom_col,
                         etiquette = "") {

  # Extraction : dans le CRS DU RASTER, sinon exact_extract reprojette a la
  # volee et on perd le controle de ce qui se passe.
  pol_raster <- sf::st_transform(polygones, terra::crs(raster))
  bati_km2   <- exactextractr::exact_extract(raster, pol_raster, "sum",
                                             progress = FALSE) / 1e6

  # Surface : dans le CRS DE MESURE (UTM 33N), pas en degres.
  pol_mesure    <- sf::st_transform(polygones, crs_mesure)
  surface_km2   <- as.numeric(sf::st_area(pol_mesure)) / 1e6

  cat("--- resumer_bati(", etiquette, ", ", annee, ") ---\n", sep = "")
  cat("  polygones            :", nrow(polygones), "\n")
  cat("  CRS d'extraction     :", terra::crs(raster, describe = TRUE)$name, "\n")
  cat("  CRS de mesure        : EPSG:", crs_mesure, "\n", sep = "")
  cat("  bati total           :", round(sum(bati_km2, na.rm = TRUE), 1), "km2\n")
  cat("  surface totale       :", round(sum(surface_km2), 0), "km2\n")
  cat("  polygones sans bati  :", sum(bati_km2 == 0, na.rm = TRUE), "\n")
  cat("  extractions NA       :", sum(is.na(bati_km2)), "\n")

  pol_raster %>%
    mutate(
      annee          = annee,
      surface_km2    = surface_km2,
      bati_km2       = bati_km2,
      part_batie_pct = 100 * bati_km2 / surface_km2
    ) %>%
    select(all_of(c(id_col, nom_col)), annee, surface_km2, bati_km2,
           part_batie_pct)
}
```

## 3.3 Les limites administratives, contrôlées avant usage

```{r}
#| label: chunk-lecture-gadm
# Une lecture, une fois. On lit les trois niveaux ici et nulle part ailleurs
# dans le document : un rechargement plus loin ecraserait la preparation.
chemin_gadm <- "datasets/gadm41_CMR.gpkg"

cat("Couches disponibles dans", chemin_gadm, ":\n")
print(sf::st_layers(chemin_gadm))

lire_gadm <- function(couche) {
  x <- sf::st_read(chemin_gadm, layer = couche, quiet = TRUE)
  n_invalides_avant <- sum(!sf::st_is_valid(x))
  x <- sf::st_make_valid(x)
  n_invalides_apres <- sum(!sf::st_is_valid(x))
  cat("--- ", couche, " ---\n", sep = "")
  cat("  entites            :", nrow(x), "\n")
  cat("  colonnes           :", paste(names(x), collapse = ", "), "\n")
  cat("  CRS                :", sf::st_crs(x)$input, "\n")
  cat("  geometries invalides avant / apres st_make_valid() : ",
      n_invalides_avant, " / ", n_invalides_apres, "\n", sep = "")
  x
}

cmr0 <- lire_gadm("ADM_ADM_0")
cmr1 <- lire_gadm("ADM_ADM_1")
cmr2 <- lire_gadm("ADM_ADM_2")

cat("\nEmprise du pays (degres) :\n")
print(sf::st_bbox(cmr0))
```

```{r}
#| label: chunk-controle-surface
# CONTROLE DE VALIDITE : la superficie officielle du Cameroun est de
# 475 442 km2. Un calcul qui s'en ecarte de plus de quelques pour cent
# signale un probleme de projection -- et c'est la premiere chose a
# verifier avant de publier le moindre pourcentage.
surface_officielle_km2 <- 475442

surf_4326 <- tryCatch(
  as.numeric(sum(sf::st_area(cmr0))) / 1e6,
  error = function(e) NA_real_
)
surf_utm  <- as.numeric(sum(sf::st_area(sf::st_transform(cmr0, crs_mesure)))) / 1e6
surf_moll <- as.numeric(sum(sf::st_area(sf::st_transform(cmr0, "ESRI:54009")))) / 1e6

comparaison_crs <- data.frame(
  crs = c("EPSG:4326 (degres, s2 desactive)",
          "EPSG:32633 (UTM 33N, conforme)",
          "ESRI:54009 (Mollweide, equivalente)"),
  surface_km2 = round(c(surf_4326, surf_utm, surf_moll), 0)
) %>%
  mutate(ecart_pct = round(100 * (surface_km2 - surface_officielle_km2) /
                             surface_officielle_km2, 2))

print(comparaison_crs)
cat("\nReference officielle :", surface_officielle_km2, "km2\n")
```

::: {.callout-warning}
## Le tableau qu'il faut lire ligne par ligne

**Première ligne — EPSG:4326.** Le CRS est en degrés. Avec `s2` désactivé,
`st_area()` calcule une aire planaire sur des degrés : le résultat est un nombre de
« degrés carrés », que la division par 10⁶ transforme en absurdité. Ce n'est pas
une approximation, c'est une grandeur qui n'existe pas. (Selon la version de `sf`,
le calcul peut aussi échouer ou repasser en géodésique : la ligne est là pour être
regardée, pas pour être utilisée.)

**Deuxième ligne — EPSG:32633, UTM 33N.** C'est notre CRS de mesure. UTM est une
projection **conforme** : elle conserve les angles, pas les surfaces. La zone 33N
est calée sur 12–18° E ; le Cameroun s'étend de 8,5° à 16,2° E, donc son flanc
occidental est à environ 4° du méridien central. La distorsion de surface y atteint
quelques pour cent. C'est acceptable pour une mesure départementale, c'est visible
sur le total national.

**Troisième ligne — ESRI:54009, Mollweide.** C'est la projection de la grille GHSL.
Elle est **équivalente** (equal-area) : les surfaces y sont justes partout, au prix
d'une déformation des formes. Pour un total national, c'est la référence.

**Ce qu'il faut retenir.** « Reprojeter avant de mesurer » ne suffit pas : il faut
reprojeter **dans la bonne famille**. Conforme pour les angles et les formes locales,
équivalente pour les surfaces, équidistante pour les distances depuis un point.
Aucune projection ne fait les trois. Nous gardons UTM 33N comme CRS de mesure de
la journée — c'est la convention de l'atelier et elle est cohérente d'un jour à
l'autre — en sachant que sur les surfaces nationales, Mollweide serait plus juste
d'environ un point de pourcentage.
:::

## 3.4 Mosaïquer les tuiles et découper sur le pays

```{r}
#| label: chunk-mosaique
bati_2015 <- charger_ghsl(2015)
bati_2025 <- charger_ghsl(2025)
```

```{r}
#| label: chunk-controle-tuiles
# CONTROLE CRITIQUE : les deux millesimes couvrent-ils la MEME emprise ?
# Si une tuile manque d'un cote, la difference 2025-2015 melange une
# croissance reelle et un trou de couverture. L'erreur ne leve rien : elle
# produit un "gain" spectaculaire la ou le millesime ancien n'a pas de donnee.
codes_2015 <- attr(bati_2015, "codes_tuiles")
codes_2025 <- attr(bati_2025, "codes_tuiles")

cat("Tuiles 2015 :", paste(codes_2015, collapse = ", "), "\n")
cat("Tuiles 2025 :", paste(codes_2025, collapse = ", "), "\n")

manquantes_2015 <- setdiff(codes_2025, codes_2015)
manquantes_2025 <- setdiff(codes_2015, codes_2025)

cat("\nPresentes en 2025 mais absentes en 2015 :",
    if (length(manquantes_2015)) paste(manquantes_2015, collapse = ", ") else "aucune", "\n")
cat("Presentes en 2015 mais absentes en 2025 :",
    if (length(manquantes_2025)) paste(manquantes_2025, collapse = ", ") else "aucune", "\n")

if (length(manquantes_2015) || length(manquantes_2025)) {
  cat("\n*** ASYMETRIE DE COUVERTURE DETECTEE ***\n")
  cat("Les deux millesimes ne portent pas sur la meme emprise.\n")
  cat("La section 3.5 restreint les deux rasters a leur intersection ;\n")
  cat("sans cela, tout gain calcule sur la zone non couverte serait faux.\n")
}
```

::: {.callout-important}
## L'asymétrie de couverture : le piège majeur du module

Au moment d'écrire ce document, le lot de données livré comptait **8 tuiles pour
2025 et 7 pour 2015** : la tuile `R7_C19` du millésime 2015 est absente. Le
comptage ci-dessus le confirme ou l'infirme sur votre poste — il est là pour ça.

Ce que cela ferait si on ne le voyait pas : sur la zone couverte par `R7_C19`
(le nord-ouest de l'emprise), le raster 2015 vaut `NA`. `exact_extract(..., "sum")`
traite les `NA` comme absents, donc renvoie un bâti 2015 sous-estimé — voire 0 —
pour les unités concernées. Le « gain 2015 → 2025 » y devient égal à la totalité du
bâti 2025, et la « croissance relative » explose ou devient infinie. Sur une carte,
cette région ressortirait en rouge vif comme la plus dynamique du pays. Personne ne
relirait le code.

**Traitement adopté** : restreindre les deux millésimes à l'intersection de leurs
emprises valides, et déclarer la zone perdue. Une unité sans donnée reste sans
donnée — elle n'est pas à zéro.
:::

```{r}
#| label: chunk-decoupe-pays
bati_2015_cmr <- preparer_raster(bati_2015, cmr0, "GHS-BUILT 2015")
bati_2025_cmr <- preparer_raster(bati_2025, cmr0, "GHS-BUILT 2025")
```

## 3.5 Aligner les deux millésimes sur une emprise commune

```{r}
#| label: chunk-alignement
# --------------------------------------------------------------------------
# aligner_millesimes() : ne comparer que ce qui est comparable
# --------------------------------------------------------------------------
# Ajout par rapport au script source, rendu necessaire par l'asymetrie de
# tuiles. Deux etapes : (1) meme emprise rectangulaire, (2) meme masque de
# cellules valides. Les tuiles GHSL partagent la meme grille (meme origine,
# meme resolution) : un simple crop suffit a les aligner exactement.
aligner_millesimes <- function(r_ancien, r_recent) {

  emprise_commune <- terra::intersect(terra::ext(r_ancien), terra::ext(r_recent))
  a <- terra::crop(r_ancien, emprise_commune)
  b <- terra::crop(r_recent, emprise_commune)

  cat("--- aligner_millesimes() ---\n")
  cat("  geometries comparables apres crop :",
      terra::compareGeom(a, b, stopOnError = FALSE), "\n")

  valide <- !is.na(a) & !is.na(b)
  n_valide <- as.numeric(terra::global(valide, "sum", na.rm = TRUE)[1, 1])
  cat("  cellules valides dans LES DEUX millesimes :", n_valide,
      "sur", terra::ncell(a), "\n")

  a2 <- terra::mask(a, valide, maskvalues = 0)
  b2 <- terra::mask(b, valide, maskvalues = 0)

  cat("  bati 2015 avant / apres alignement :",
      round(as.numeric(terra::global(a, "sum", na.rm = TRUE)[1, 1]) / 1e6, 1), "/",
      round(as.numeric(terra::global(a2, "sum", na.rm = TRUE)[1, 1]) / 1e6, 1), "km2\n")
  cat("  bati 2025 avant / apres alignement :",
      round(as.numeric(terra::global(b, "sum", na.rm = TRUE)[1, 1]) / 1e6, 1), "/",
      round(as.numeric(terra::global(b2, "sum", na.rm = TRUE)[1, 1]) / 1e6, 1), "km2\n")

  list(ancien = a2, recent = b2)
}

paire <- aligner_millesimes(bati_2015_cmr, bati_2025_cmr)
bati_2015_ok <- paire$ancien
bati_2025_ok <- paire$recent
```

```{r}
#| label: chunk-apercu-raster
#| fig-height: 5.5
# Apercu de controle. On BORNE l'affichage aux centiles 1 et 99 : sans cela,
# une poignee de cellules de centre-ville a 10 000 m2 ecrase toute la palette
# et le pays parait vide.
bornes_affichage <- terra::global(
  bati_2025_ok,
  function(x) quantile(x, c(0.01, 0.99), na.rm = TRUE)
)
cat("Bornes d'affichage (centiles 1 et 99) :",
    paste(round(as.numeric(bornes_affichage[1, ]), 1), collapse = " - "), "m2\n")

terra::plot(
  bati_2025_ok,
  range = as.numeric(bornes_affichage[1, ]),
  col = hcl.colors(50, "Inferno", rev = TRUE),
  main = "GHS-BUILT-S 2025 : surface batie par cellule de 100 m",
  plg = list(title = "m2 bati / cellule")
)
plot(sf::st_geometry(sf::st_transform(cmr1, terra::crs(bati_2025_ok))),
     add = TRUE, border = "grey30", lwd = 0.5)
```

::: {.callout-tip}
## Lecture de la figure — la mosaïque GHS-BUILT 2025

**Ce que la figure code.** Chaque pixel de 100 m × 100 m est coloré selon le nombre
de **mètres carrés de toit** qu'il contient, de 0 à 10 000. Ce n'est ni une densité
de population, ni une classe d'occupation du sol : c'est une surface construite.

**Ce que les choix techniques font.** L'affichage est **borné aux centiles 1 et 99**
de la distribution : les valeurs extrêmes sont écrêtées visuellement, pas
supprimées de la donnée. Sans ce bornage, les quelques cellules de centre-ville
saturées à 10 000 m² absorberaient toute l'échelle et le reste du pays paraîtrait
uniformément vide. La palette est **séquentielle** (du sombre au clair, luminosité
monotone) : elle code un ordre, ce qui est correct pour une quantité positive. Une
palette divergente serait ici un contresens — il n'y a pas de « point neutre » dans
une surface bâtie.

**Ce qui se lit.** Le bâti camerounais est extrêmement concentré : quelques taches
vives (Douala, Yaoundé), un semis de bourgs le long des axes, et de vastes étendues
à zéro. On voit aussi la structure du réseau — les alignements clairs suivent des
routes, pas des reliefs.

**Ce qui ne se lit pas.** La hauteur (un hangar et une tour se ressemblent), l'usage,
l'occupation. Et surtout : **une cellule à 0 n'est pas une cellule sans humains**.
L'habitat très dispersé, ou construit en matériaux légers sous couvert végétal,
passe partiellement sous le radar du produit. Ce point conditionne toute
l'interprétation du module 4.
:::

# Module 4 · Mesurer le bâti : national, régional, départemental

## 4.1 Le niveau national

```{r}
#| label: chunk-national
cmr0_raster <- sf::st_transform(cmr0, terra::crs(bati_2015_ok))
surface_cmr0_km2 <- as.numeric(
  sum(sf::st_area(sf::st_transform(cmr0, crs_mesure)))
) / 1e6

cat("Surface nationale retenue (UTM 33N) :", round(surface_cmr0_km2, 0), "km2\n")

national_2015 <- tibble::tibble(
  annee = 2015,
  bati_km2 = exactextractr::exact_extract(bati_2015_ok, cmr0_raster, "sum",
                                          progress = FALSE) / 1e6
) %>%
  mutate(part_batie_pct = 100 * bati_km2 / surface_cmr0_km2)

national_2025 <- tibble::tibble(
  annee = 2025,
  bati_km2 = exactextractr::exact_extract(bati_2025_ok, cmr0_raster, "sum",
                                          progress = FALSE) / 1e6
) %>%
  mutate(part_batie_pct = 100 * bati_km2 / surface_cmr0_km2)

national <- bind_rows(national_2015, national_2025)
print(national)

changement_national <- national %>%
  tidyr::pivot_wider(names_from = annee,
                     values_from = c(bati_km2, part_batie_pct)) %>%
  mutate(
    gain_bati_km2        = bati_km2_2025 - bati_km2_2015,
    croissance_pct       = 100 * gain_bati_km2 / bati_km2_2015,
    delta_part_batie_pct = part_batie_pct_2025 - part_batie_pct_2015
  )

print(changement_national)

cat("\nLecture : en dix ans, le bati national passe de ",
    round(changement_national$bati_km2_2015, 0), " a ",
    round(changement_national$bati_km2_2025, 0), " km2, soit ",
    round(changement_national$croissance_pct, 1), " % de croissance relative.\n",
    sep = "")
```

::: {.callout-note}
## Deux chiffres, deux questions différentes

Le **gain absolu** (`gain_bati_km2`) répond à : « où faut-il des routes, des écoles,
de l'assainissement ? » C'est une quantité de mètres carrés nouveaux à desservir.

La **croissance relative** (`croissance_pct`) répond à : « où le rythme est-il le
plus rapide ? » C'est un rapport, et un rapport a un dénominateur.

Ces deux indicateurs ne classent **pas** les territoires dans le même ordre, et
c'est la raison pour laquelle les deux cartes de la section 4.3 doivent être lues
ensemble. Un département qui passe de 1 à 2 km² de bâti affiche +100 % de
croissance et un gain de 1 km². Douala, qui passe de 120 à 160 km², affiche +33 %
et un gain de 40 km². Le premier gagne le classement du rythme, le second est celui
qui pose un problème d'équipement. Publier la seule croissance relative, c'est
mettre en tête de classement les unités les plus petites — mécaniquement.
:::

## 4.2 Le niveau régional (ADM1)

```{r}
#| label: chunk-regions
regions_2015 <- resumer_bati(cmr1, bati_2015_ok, 2015, "GID_1", "NAME_1", "ADM1")
regions_2025 <- resumer_bati(cmr1, bati_2025_ok, 2025, "GID_1", "NAME_1", "ADM1")

# Seuil declare : en dessous de ce bati initial, la croissance relative n'a
# pas de sens statistique (un denominateur minuscule fabrique des taux a
# trois chiffres). Le seuil est ECRIT dans le code, pas subi.
seuil_bati_min_km2 <- 1

n_avant <- nrow(regions_2015)

regions_chg <- regions_2015 %>%
  sf::st_drop_geometry() %>%
  select(GID_1, NAME_1,
         bati_km2_2015 = bati_km2,
         part_batie_pct_2015 = part_batie_pct) %>%
  left_join(
    regions_2025 %>%
      sf::st_drop_geometry() %>%
      select(GID_1,
             bati_km2_2025 = bati_km2,
             part_batie_pct_2025 = part_batie_pct),
    by = "GID_1"
  ) %>%
  mutate(
    gain_bati_km2 = bati_km2_2025 - bati_km2_2015,
    croissance_pct = if_else(
      bati_km2_2015 >= seuil_bati_min_km2,
      100 * gain_bati_km2 / bati_km2_2015,
      NA_real_
    ),
    delta_part_batie_pct    = part_batie_pct_2025 - part_batie_pct_2015,
    part_nationale_2025_pct = 100 * bati_km2_2025 / sum(bati_km2_2025)
  ) %>%
  arrange(desc(gain_bati_km2))

cat("--- Jointure 2015 <-> 2025 sur GID_1 ---\n")
cat("  lignes avant :", n_avant, " | lignes apres :", nrow(regions_chg), "\n")
cat("  NA sur bati_km2_2025 apres jointure :",
    sum(is.na(regions_chg$bati_km2_2025)), "\n")
cat("  regions sous le seuil de ", seuil_bati_min_km2,
    " km2 de bati 2015 (croissance non calculee) : ",
    sum(is.na(regions_chg$croissance_pct)), "\n", sep = "")
cat("  somme des parts nationales :",
    round(sum(regions_chg$part_nationale_2025_pct, na.rm = TRUE), 2),
    "% (doit valoir 100)\n")

print(regions_chg)
```

```{r}
#| label: chunk-regions-rangs
regions_resume <- regions_chg %>%
  mutate(
    rang_gain       = min_rank(desc(gain_bati_km2)),
    rang_croissance = min_rank(desc(croissance_pct)),
    rang_part_2025  = min_rank(desc(part_batie_pct_2025)),
    ecart_de_rang   = abs(rang_gain - rang_croissance)
  ) %>%
  arrange(rang_gain)

print(regions_resume %>%
        select(NAME_1, bati_km2_2025, gain_bati_km2, croissance_pct,
               rang_gain, rang_croissance, ecart_de_rang))

cat("\nEcart de rang maximal entre gain absolu et croissance relative :",
    max(regions_resume$ecart_de_rang, na.rm = TRUE), "places\n")
cat("Correlation de Spearman entre les deux classements :",
    round(cor(regions_resume$gain_bati_km2, regions_resume$croissance_pct,
              method = "spearman", use = "complete.obs"), 3), "\n")
```

::: {.callout-note}
## Pourquoi Spearman et pas Pearson

Le coefficient de **Pearson** mesure une association **linéaire** entre deux
grandeurs ; il est sensible aux valeurs extrêmes, et avec dix régions dont une
(le Littoral) pèse démesurément, un seul point peut fixer le coefficient.

Le coefficient de **Spearman** est le Pearson calculé sur les **rangs**. Il mesure
si les deux classements vont dans le même sens, sans supposer de forme
fonctionnelle et sans se laisser dominer par une valeur extrême. C'est exactement
la question posée ici : « le classement par gain absolu et le classement par
croissance relative sont-ils le même classement ? »

Avec dix unités seulement, aucun des deux ne doit être présenté avec un test de
significativité : la puissance est dérisoire. Le coefficient est ici un **résumé
descriptif** de l'écart entre deux ordres, rien de plus.
:::

## 4.3 Les cartes régionales

```{r}
#| label: chunk-carte-part
#| fig-height: 5.5
carte_part_2025 <- ggplot(regions_2025) +
  geom_sf(aes(fill = part_batie_pct), colour = "white", linewidth = 0.2) +
  scale_fill_viridis_c(option = "magma", direction = -1,
                       na.value = "grey85") +
  labs(
    title = "Part de surface batie GHS-BUILT en 2025",
    subtitle = "Regions (ADM1) du Cameroun -- m2 de toit rapportes a la superficie",
    fill = "% bati",
    caption = "Source : GHSL GHS-BUILT-S R2023A, 100 m. Gris = donnee absente."
  ) +
  theme_minimal()

print(carte_part_2025)

ggsave("outputs/J09_part_batie_2025.png", carte_part_2025,
       width = 8, height = 5.5, dpi = 180)
```

::: {.callout-tip}
## Lecture de la carte — part bâtie 2025

**Ce que la carte code.** La couleur d'une région = la somme des mètres carrés de
toit qu'elle contient, divisée par sa superficie totale, en pourcentage. La
définition exacte compte : « part bâtie » au sens GHS-BUILT, donc emprise au sol
des constructions, et non « part urbanisée » au sens démographique.

**Ce que les choix techniques font.** La palette `magma` inversée est
**séquentielle** : une seule teinte, luminosité croissante, adaptée à une quantité
qui n'a qu'un sens de lecture. Elle est perceptuellement uniforme — un écart de
couleur égal correspond à un écart de valeur égal, ce que ne garantit pas un
arc-en-ciel. L'échelle est **continue** : aucune discrétisation n'est imposée, donc
aucune classe n'est fabriquée. Une discrétisation en quantiles donnerait cinq
classes de deux régions chacune et suggérerait une hiérarchie régulière ; une
discrétisation en intervalles égaux mettrait neuf régions dans la première classe
et le Littoral seul dans la dernière. Les trois images racontent le **même tableau**
autrement, et c'est un exercice à faire en salle. Le `na.value = "grey85"` est
explicite : **une région sans donnée est grise, elle n'est pas à zéro**.

**Ce qui se lit.** Le contraste est écrasant : le Littoral et le Centre concentrent
l'essentiel de la part bâtie, l'Est et l'Adamaoua sont quasi vides. Aucune région
n'atteint quelques pour cent — rappel utile que « bâti » est une notion très
restrictive.

**Ce qui ne se lit pas.** La carte est une **moyenne régionale**. Le Littoral doit
sa valeur à Douala, sur une fraction minuscule de son territoire ; le reste de la
région ressemble à l'Est. Attribuer à un habitant du Littoral la caractéristique
moyenne de sa région est une **erreur écologique** — c'est le risque permanent de
la choroplèthe, et c'est exactement pourquoi la section 4.5 descend à l'ADM2.
:::

```{r}
#| label: chunk-carte-gain
#| fig-height: 5.5
# La colonne de geometrie est "collante" chez sf : select() la conserve sans
# qu'on ait besoin de la nommer.
regions_carto <- regions_2025 %>%
  select(GID_1, NAME_1) %>%
  left_join(regions_chg, by = c("GID_1", "NAME_1"))

cat("Jointure carto : ", nrow(regions_2025), " -> ", nrow(regions_carto),
    " lignes (doit etre identique)\n", sep = "")

carte_gain <- ggplot(regions_carto) +
  geom_sf(aes(fill = gain_bati_km2), colour = "white", linewidth = 0.2) +
  scale_fill_gradient2(low = "#2166AC", mid = "white", high = "#B2182B",
                       midpoint = 0, na.value = "grey85") +
  labs(
    title = "Gain de surface batie entre 2015 et 2025",
    subtitle = "Difference en km2 -- combien de toits nouveaux a desservir",
    fill = "Gain (km2)",
    caption = "Palette divergente centree sur 0. Gris = donnee absente."
  ) +
  theme_minimal()

print(carte_gain)

ggsave("outputs/J09_gain_bati_2015_2025.png", carte_gain,
       width = 8, height = 5.5, dpi = 180)
```

```{r}
#| label: chunk-carte-croissance
#| fig-height: 5.5
carte_croissance <- ggplot(regions_carto) +
  geom_sf(aes(fill = croissance_pct), colour = "white", linewidth = 0.2) +
  scale_fill_viridis_c(option = "plasma", na.value = "grey85") +
  labs(
    title = "Croissance relative du bati 2015-2025",
    subtitle = paste0("En % du bati de 2015. Gris : bati 2015 < ",
                      seuil_bati_min_km2, " km2, taux non calcule"),
    fill = "% croissance",
    caption = "Source : GHSL GHS-BUILT-S R2023A."
  ) +
  theme_minimal()

print(carte_croissance)

ggsave("outputs/J09_croissance_bati_2015_2025.png", carte_croissance,
       width = 8, height = 5.5, dpi = 180)
```

::: {.callout-tip}
## Lecture des deux cartes — gain et croissance

**Ce que les cartes codent.** La première code une **différence** en km² ; la
seconde un **rapport** en pourcentage du point de départ. Même donnée source, deux
transformations, deux messages.

**Ce que les choix techniques font.** La carte de gain utilise une palette
**divergente** centrée sur 0 (`scale_fill_gradient2` avec `midpoint = 0`) : le blanc
marque l'absence de changement, le bleu une perte, le rouge un gain. C'est le choix
correct quand la valeur zéro a un sens intrinsèque. La carte de croissance utilise
une palette **séquentielle** : un taux de croissance sur cette période est positif
partout, il n'y a pas de point neutre à marquer. Utiliser une divergente ici
créerait un faux seuil au milieu de la plage. Sur la seconde carte, le gris n'est
pas « pas de croissance » : c'est « taux non calculé parce que le dénominateur est
sous le seuil déclaré de 1 km² ».

**Ce qui se lit.** Les deux cartes ne se ressemblent pas. Le Littoral domine la
carte des gains et disparaît de celle des taux ; des régions faiblement bâties
ressortent sur les taux. **L'écart entre les deux cartes est plus informatif que
chacune** : il localise les endroits où un rythme rapide porte sur de petits
volumes, et ceux où un rythme modeste porte sur des volumes qui saturent déjà les
réseaux.

**Ce qui ne se lit pas.** Ni l'une ni l'autre ne dit **pourquoi**. Une croissance
du bâti peut venir d'un exode rural, d'un retour de diaspora, d'un projet minier,
d'un camp de déplacés — ou d'une amélioration de la détection entre deux versions
de l'algorithme GHSL. Cette dernière hypothèse est rarement énoncée et elle est
réelle : comparer deux millésimes d'un produit, c'est aussi comparer deux états de
la méthode qui les a fabriqués.
:::

```{r}
#| label: chunk-nuage-2015-2025
#| fig-height: 5.5
graphique_bati <- ggplot(regions_chg,
                         aes(x = bati_km2_2015, y = bati_km2_2025,
                             label = NAME_1)) +
  geom_abline(slope = 1, intercept = 0, linetype = 2, colour = "grey40") +
  geom_point(size = 2.8, colour = "#2C7FB8") +
  geom_text(vjust = -0.7, size = 3) +
  scale_x_log10() +
  scale_y_log10() +
  labs(
    title = "Bati regional 2015 vs 2025 (echelles logarithmiques)",
    subtitle = "La diagonale est la stabilite : tout point au-dessus a gagne du bati",
    x = "Bati 2015 (km2, echelle log)",
    y = "Bati 2025 (km2, echelle log)"
  ) +
  theme_minimal()

print(graphique_bati)
```

::: {.callout-tip}
## Lecture du nuage — 2015 contre 2025

**Ce que la figure code.** Un point = une région. Abscisse : son bâti en 2015 ;
ordonnée : son bâti en 2025. La diagonale en pointillés est la droite y = x, donc
la stabilité parfaite. La distance verticale d'un point à cette droite est le gain.

**Ce que les choix techniques font.** Les deux axes sont en **échelle
logarithmique**. Sans cela, le Littoral et le Centre écraseraient les huit autres
régions dans un coin illisible — c'est le cas chaque fois qu'une variable
territoriale s'étale sur deux ordres de grandeur, ce qui est la règle pour tout ce
qui touche à l'urbain. En échelle log, un **écart vertical constant à la diagonale
représente une croissance relative constante**, pas un gain absolu constant :
l'échelle log transforme la lecture du graphique en lecture de taux. C'est
précisément pourquoi ce graphique complète les deux cartes plutôt que de les
répéter.

**Ce qui se lit.** Tous les points sont au-dessus de la diagonale : aucune région
n'a perdu de bâti, ce qui est attendu — GHS-BUILT ne modélise pratiquement pas la
démolition. L'alignement est serré, ce qui signifie que la hiérarchie régionale de
2015 est encore celle de 2025 : dix ans n'ont rebattu aucune carte.

**Ce qui ne se lit pas.** L'échelle log **compresse visuellement les grands écarts**.
Deux points visuellement voisins en haut à droite peuvent différer de dizaines de
km². Ne jamais lire un volume sur un axe log : le lire dans le tableau.
:::

## 4.4 Une typologie en quatre profils

```{r}
#| label: chunk-typologie
# Deux medianes croisees : rythme (gain) x etat (part batie). Ce sont des
# seuils RELATIFS a l'echantillon des dix regions -- par construction, chaque
# moitie contient cinq regions. Ce n'est pas une classification absolue.
med_gain <- median(regions_chg$gain_bati_km2, na.rm = TRUE)
med_part <- median(regions_chg$part_batie_pct_2025, na.rm = TRUE)

cat("Mediane du gain 2015-2025      :", round(med_gain, 2), "km2\n")
cat("Mediane de la part batie 2025  :", round(med_part, 3), "%\n")

regions_typo <- regions_chg %>%
  mutate(
    profil = case_when(
      gain_bati_km2 >= med_gain & part_batie_pct_2025 >= med_part ~
        "Croissance forte et tissu dense",
      gain_bati_km2 >= med_gain ~ "Croissance forte",
      part_batie_pct_2025 >= med_part ~ "Tissu dense",
      TRUE ~ "Croissance moderee"
    )
  )

cat("\nEffectifs par profil :\n")
print(regions_typo %>% count(profil, name = "nb_regions"))

print(regions_typo %>%
        select(NAME_1, bati_km2_2025, gain_bati_km2, part_batie_pct_2025, profil) %>%
        arrange(profil, desc(gain_bati_km2)))
```

```{r}
#| label: chunk-carte-typo
#| fig-height: 5.5
regions_typo_carto <- regions_2025 %>%
  select(GID_1, NAME_1) %>%
  left_join(regions_typo %>% select(GID_1, profil), by = "GID_1")

cat("Regions sans profil affecte :", sum(is.na(regions_typo_carto$profil)), "\n")

carte_typo <- ggplot(regions_typo_carto) +
  geom_sf(aes(fill = profil), colour = "white", linewidth = 0.2) +
  scale_fill_manual(
    values = c("Croissance forte et tissu dense" = "#B2182B",
               "Croissance forte"                = "#FD8D3C",
               "Tissu dense"                     = "#2C7FB8",
               "Croissance moderee"              = "#FEE8C8"),
    na.value = "grey85"
  ) +
  labs(
    title = "Typologie pedagogique de la croissance batie",
    subtitle = "Croisement de deux medianes : rythme (gain) x etat (part batie 2025)",
    fill = "Profil",
    caption = "Seuils RELATIFS aux dix regions. Changer d'echantillon change la typologie."
  ) +
  theme_minimal()

print(carte_typo)

ggsave("outputs/J09_typologie_bati.png", carte_typo,
       width = 8, height = 5.5, dpi = 180)
```

::: {.callout-tip}
## Lecture de la carte — typologie en quatre profils

**Ce que la carte code.** Chaque région est classée dans une des quatre cases d'un
tableau à double entrée : au-dessus ou en dessous de la médiane du gain, au-dessus
ou en dessous de la médiane de la part bâtie 2025.

**Ce que les choix techniques font.** La palette est **qualitative** : quatre
couleurs sans ordre implicite, parce que les profils ne sont pas hiérarchisés — un
« tissu dense » n'est pas « plus » qu'une « croissance forte », c'est autre chose.
Les seuils sont les **médianes de l'échantillon des dix régions**. C'est un choix
lourd de conséquences : par construction, cinq régions sont « au-dessus » et cinq
« en dessous », quelle que soit la réalité. Si on refaisait la même typologie sur
les 58 départements, ou sur le Cameroun plus le Tchad, **des régions changeraient
de case sans que rien n'ait bougé sur le terrain**. La typologie décrit une position
relative dans un ensemble, pas une propriété intrinsèque.

**Ce qui se lit.** La combinaison « croissance forte et tissu déjà dense » isole les
régions où la pression s'ajoute à une pression existante — celles où la planification
est la plus urgente.

**Ce qui ne se lit pas.** La distance au seuil. Une région juste au-dessus de la
médiane et une région très au-dessus portent la même couleur. C'est le coût de
toute discrétisation, et c'est ce qui rend une carte de classes plus fragile
qu'une carte continue. L'exercice à faire en salle : remplacer les médianes par
des quartiles, ou par des seuils absolus (par exemple 0,5 % de part bâtie), et
regarder combien de régions changent de case.
:::

## 4.5 Descendre à l'ADM2 : le MAUP en action

```{r}
#| label: chunk-departements
departements_2015 <- resumer_bati(cmr2, bati_2015_ok, 2015, "GID_2", "NAME_2", "ADM2")
departements_2025 <- resumer_bati(cmr2, bati_2025_ok, 2025, "GID_2", "NAME_2", "ADM2")

n_dept_avant <- nrow(departements_2015)

departements_chg <- departements_2015 %>%
  sf::st_drop_geometry() %>%
  select(GID_2, NAME_2,
         bati_km2_2015 = bati_km2,
         part_batie_pct_2015 = part_batie_pct) %>%
  left_join(
    departements_2025 %>%
      sf::st_drop_geometry() %>%
      select(GID_2,
             bati_km2_2025 = bati_km2,
             part_batie_pct_2025 = part_batie_pct),
    by = "GID_2"
  ) %>%
  mutate(
    gain_bati_km2 = bati_km2_2025 - bati_km2_2015,
    croissance_pct = if_else(
      bati_km2_2015 >= seuil_bati_min_km2,
      100 * gain_bati_km2 / bati_km2_2015,
      NA_real_
    )
  ) %>%
  arrange(desc(gain_bati_km2))

cat("--- Jointure ADM2 ---\n")
cat("  lignes avant :", n_dept_avant, " | apres :", nrow(departements_chg), "\n")
cat("  NA sur bati 2025 :", sum(is.na(departements_chg$bati_km2_2025)), "\n")
cat("  departements sous le seuil de ", seuil_bati_min_km2,
    " km2 (croissance non calculee) : ",
    sum(is.na(departements_chg$croissance_pct)), " sur ",
    nrow(departements_chg), "\n", sep = "")

cat("\nLes 10 departements au plus fort gain absolu :\n")
print(departements_chg %>% slice_head(n = 10))

cat("\nLes 10 departements a la plus forte croissance relative :\n")
print(departements_chg %>%
        filter(!is.na(croissance_pct)) %>%
        arrange(desc(croissance_pct)) %>%
        slice_head(n = 10))
```

```{r}
#| label: chunk-maup
# MAUP : le meme phenomene, agrege a deux mailles, donne deux resultats.
# On compare la dispersion de la part batie selon la maille.
dispersion <- bind_rows(
  regions_chg %>%
    summarise(maille = "ADM1 (10 regions)",
              n = n(),
              min_part = min(part_batie_pct_2025, na.rm = TRUE),
              median_part = median(part_batie_pct_2025, na.rm = TRUE),
              max_part = max(part_batie_pct_2025, na.rm = TRUE)),
  departements_chg %>%
    summarise(maille = "ADM2 (58 departements)",
              n = n(),
              min_part = min(part_batie_pct_2025, na.rm = TRUE),
              median_part = median(part_batie_pct_2025, na.rm = TRUE),
              max_part = max(part_batie_pct_2025, na.rm = TRUE))
) %>%
  mutate(across(where(is.numeric), ~ round(.x, 3)),
         rapport_max_sur_median = round(max_part / median_part, 1))

print(dispersion)

cat("\nLa part batie NATIONALE est la meme dans les deux cas :",
    round(changement_national$part_batie_pct_2025, 4), "%\n")
cat("Mais l'ecart entre l'unite la plus batie et l'unite mediane passe d'un\n")
cat("rapport de ", dispersion$rapport_max_sur_median[1], " a ADM1 a un rapport de ",
    dispersion$rapport_max_sur_median[2], " a ADM2.\n", sep = "")
```

::: {.callout-important}
## MAUP — le problème de l'unité spatiale modifiable

Le **MAUP** (*Modifiable Areal Unit Problem*) énonce que les résultats d'une
analyse spatiale dépendent de la maille d'agrégation choisie. Il a deux composantes,
et le tableau ci-dessus montre la première :

**L'effet d'échelle.** Le même bâti, agrégé sur 10 régions ou sur 58 départements,
ne produit pas la même distribution. Le total national est identique — c'est une
somme —, mais tout ce qui décrit la **variabilité** change : l'écart entre le
maximum et la médiane, l'identité de l'unité la plus dense, le nombre d'unités
« sans bâti détecté ». Plus la maille est fine, plus les extrêmes sont extrêmes,
parce que l'agrégation grossière mélange dans une même unité un centre-ville et sa
brousse environnante.

**L'effet de zonage.** À nombre d'unités constant, redécouper les frontières change
aussi les résultats. On ne peut pas le tester ici — GADM ne fournit qu'un découpage
—, mais c'est le mécanisme du redécoupage électoral, et il suffit à rappeler
qu'aucune maille n'est neutre.

**La règle pratique.** Ne pas chercher la « bonne » maille : il n'y en a pas.
Choisir la maille de la **décision** qu'on éclaire. Un arbitrage budgétaire entre
régions se fait à l'ADM1 ; un plan d'assainissement se fait à l'ADM2 ou plus fin.
Et dans les deux cas, **écrire la maille sous la carte** — le lecteur ne peut pas
la deviner.

**Erreur écologique.** Le corollaire : plus la maille est grossière, plus il est
tentant — et faux — de transférer la valeur de l'agrégat aux individus qui le
composent. Dire « le Littoral est bâti à X % » n'autorise pas à dire « un habitant
du Littoral vit dans une zone bâtie à X % ». La quasi-totalité de la population du
Littoral vit à Douala, où la part bâtie locale est d'un tout autre ordre.
:::

```{r}
#| label: chunk-carte-dept
#| fig-height: 6
departements_carto <- departements_2025 %>%
  select(GID_2, NAME_2) %>%
  left_join(departements_chg %>% select(GID_2, gain_bati_km2, croissance_pct),
            by = "GID_2")

cat("Departements cartographies :", nrow(departements_carto),
    "| sans gain calcule :", sum(is.na(departements_carto$gain_bati_km2)), "\n")

carte_dept_gain <- ggplot(departements_carto) +
  geom_sf(aes(fill = gain_bati_km2), colour = "white", linewidth = 0.12) +
  scale_fill_gradient2(low = "#2166AC", mid = "white", high = "#B2182B",
                       midpoint = 0, na.value = "grey85") +
  labs(
    title = "Gain de bati 2015-2025 au niveau departemental (ADM2)",
    subtitle = "La meme donnee que la carte regionale, agregee autrement",
    fill = "Gain (km2)",
    caption = "58 departements. Gris = donnee absente, jamais zero."
  ) +
  theme_minimal()

print(carte_dept_gain)

ggsave("outputs/J09_gain_bati_adm2.png", carte_dept_gain,
       width = 8, height = 6, dpi = 180)
```

::: {.callout-note}
## En quoi le spatial est utile ici — ce que le tableau ne contient pas

Le tableau `departements_chg` classe les 58 départements par gain. Il donne un
palmarès. La carte donne trois choses de plus, qu'aucun tri ne produit :

- **La contiguïté.** Les départements à fort gain ne sont pas dispersés : ils
  forment des grappes autour de Douala, de Yaoundé, et le long de l'axe qui les
  relie. Un bloc contigu ne s'explique pas par les caractéristiques propres de
  chaque département, mais par ce qu'ils partagent *parce qu'ils sont voisins* —
  un même marché du travail, une même infrastructure de transport. La ressemblance
  entre voisins devient elle-même l'objet à expliquer.
- **La forme des vides.** Les zones sans gain ne sont pas un bruit de fond : elles
  dessinent l'Est forestier et le Nord sahélien, deux vides d'origines totalement
  différentes. Un tableau les met côte à côte dans les dernières lignes du
  classement, sans jamais le dire.
- **L'écart entre deux mailles.** Superposer mentalement cette carte à celle de la
  section 4.3 montre où l'agrégation régionale masquait une hétérogénéité interne
  forte — et c'est là que l'erreur écologique guette.
:::

## 4.6 Exports du module

```{r}
#| label: chunk-exports-bati
readr::write_csv(regions_chg, "outputs/J09_regions_bati_2015_2025.csv")
readr::write_csv(regions_typo, "outputs/J09_regions_typologie_bati.csv")
readr::write_csv(departements_chg, "outputs/J09_departements_bati_2015_2025.csv")

sf::st_write(regions_carto, "outputs/J09_regions_bati_2015_2025.gpkg",
             delete_dsn = TRUE, quiet = TRUE)
sf::st_write(departements_carto, "outputs/J09_departements_bati_2015_2025.gpkg",
             delete_dsn = TRUE, quiet = TRUE)

cat("Fichiers ecrits dans outputs/ :\n")
cat(paste0("  ", list.files("outputs", pattern = "^J09_")), sep = "\n")
```

# Module 5 · Cas réel : les inondations de Yagoua, 2024

## 5.1 Copernicus EMS : la chaîne image → vecteur → produit

Le **Copernicus Emergency Management Service** cartographie les zones touchées par
une catastrophe à partir d'images satellite, en quelques heures à quelques jours
après l'événement. Un État, une agence des Nations unies ou une ONG déclenche une
« activation » ; le service commande des images, les analyse et publie des couches
vectorielles librement réutilisables.

L'activation **EMSR772** (référence GLIDE `FL-2024-000162-CMR`) porte sur les
inondations de 2024 dans la région de **Yagoua**, à l'Extrême-Nord du Cameroun,
dans la plaine du Logone.

Elle couvre trois zones d'intérêt, très éloignées les unes des autres :

| Zone | Localité | Statut dans cette journée |
|---|---|---|
| AOI01 | Yagoua | zone d'étude principale, modules 5 à 8 |
| AOI02 | Makari | zone de généralisation, module 9 |
| AOI03 | Waza | zone de généralisation, module 9 |

Les produits livrés par zone :

| Couche | Contenu | Unité d'observation |
|---|---|---|
| `areaOfInterestA` | périmètre cartographié par EMS | 1 polygone |
| `floodDepthA` | polygones de **classe de profondeur** | 1 polygone = 1 zone d'une classe |
| `observedEventA` | emprise globale de l'événement observé | polygones |
| `imageFootprintA` | étendue de l'image satellite utilisée | polygones |

::: {.callout-important}
## Une dépendance à vérifier AVANT la salle

Dans le matériel source, l'archive `EMSR772_AOI01_DEL_PRODUCT_v2.zip` **n'était pas
décompressée**, et le fichier `EMSR772_AOI01_DEL_PRODUCT_floodDepthA_v2.shp` —
lu à la **ligne 90** du script formateur d'origine — **n'existait nulle part sur
disque**. Les zones AOI02 et AOI03 étaient, elles, déjà extraites.

Autrement dit : le module central de la journée, celui qui porte le cas réel,
dépendait d'un fichier absent. Le script n'aurait pas démarré.

Ce document lit les shapefiles **déjà extraits et renommés à plat** dans
`datasets/`. Tous les `unzip()` d'EMSR772 du script source ont été **supprimés** :
un dossier de données est un dossier d'entrées, on n'y écrit pas pendant une
séance. La contrepartie est que quelqu'un doit avoir extrait l'archive AOI01 en
amont et vérifié que `floodDepthA` en sort bien. **C'est le point numéro 1 de
`_A_FAIRE_J09.md`.**
:::

## 5.2 Lire les couches EMSR772, à plat

```{r}
#| label: chunk-lecture-emsr
# Lecture unique, avec reparation immediate. Les produits de cartographie
# rapide contiennent frequemment des auto-intersections : sans
# st_make_valid(), le st_intersection() du module 8 echoue.
lire_emsr <- function(chemin, etiquette) {
  if (!file.exists(chemin)) {
    cat("*** ABSENT :", chemin, "***\n")
    return(NULL)
  }
  x <- sf::st_read(chemin, quiet = TRUE)
  n_inv_avant <- sum(!sf::st_is_valid(x))
  x <- sf::st_make_valid(x)
  cat("--- ", etiquette, " ---\n", sep = "")
  cat("  entites   :", nrow(x), "\n")
  cat("  colonnes  :", paste(names(x), collapse = ", "), "\n")
  cat("  CRS       :", sf::st_crs(x)$input, "\n")
  cat("  geometries invalides avant / apres reparation : ",
      n_inv_avant, " / ", sum(!sf::st_is_valid(x)), "\n", sep = "")
  x
}

aoi01_complet <- lire_emsr("datasets/EMSR772_AOI01_areaOfInterestA.shp",
                           "AOI01 -- zone d'interet (emprise officielle)")
flood01_complet <- lire_emsr("datasets/EMSR772_AOI01_floodDepthA.shp",
                             "AOI01 -- profondeurs d'inondation")
```

```{r}
#| label: chunk-aoi-officielle
# Superficie de l'AOI officielle, mesuree dans le CRS de mesure et non en
# degres. C'est ce chiffre qui justifie la reduction de fenetre ci-dessous.
if (!is.null(aoi01_complet)) {
  surf_aoi_officielle <- as.numeric(
    sum(sf::st_area(sf::st_transform(aoi01_complet, crs_mesure)))
  ) / 1e6
  cat("Surface de l'AOI01 officielle :", round(surf_aoi_officielle, 0), "km2\n")
  cat("Emprise (degres) :\n")
  print(sf::st_bbox(aoi01_complet))
  if ("locality" %in% names(aoi01_complet))
    cat("Localite declaree :", paste(aoi01_complet$locality, collapse = ", "), "\n")
}
```

## 5.3 La fenêtre d'étude : une réduction assumée

```{r}
#| label: chunk-fenetre
# ----------------------------------------------------------------------
# CHOIX DE METHODE, A ENONCER EN SALLE
# ----------------------------------------------------------------------
# L'AOI01 officielle couvre ~6 870 km2 (plus de 100 km de large) et contient
# plus de 400 000 batiments Open Buildings a confidence >= 0,7. Toutes les
# operations de cette journee -- filtres spatiaux, intersections, jointures --
# y deviendraient trop lentes pour une seance.
#
# On reduit donc a une fenetre ad hoc de 5 x 5 km, centree sur le secteur le
# plus densement inonde, pres de Yagoua.
#
# CONSEQUENCE, a repeter : TOUS les chiffres des modules 5 a 8 (batiments,
# population, routes) portent sur cette fenetre, PAS sur l'AOI01 officielle.
# Ils ne doivent jamais etre cites comme un bilan de l'inondation de Yagoua.
# ----------------------------------------------------------------------
fenetre_zoom <- sf::st_bbox(
  c(xmin = 15.31957, ymin = 10.22218, xmax = 15.36528, ymax = 10.26745),
  crs = sf::st_crs(aoi01_complet)
)

aoi01 <- sf::st_intersection(aoi01_complet, sf::st_as_sfc(fenetre_zoom))
aoi01 <- sf::st_make_valid(aoi01)
flood01 <- sf::st_filter(flood01_complet, aoi01)

surf_aoi01 <- as.numeric(
  sum(sf::st_area(sf::st_transform(aoi01, crs_mesure)))
) / 1e6

cat("--- Reduction de fenetre ---\n")
cat("  AOI01 : ", nrow(aoi01_complet), " -> ", nrow(aoi01), " polygone(s)\n", sep = "")
cat("  flood : ", nrow(flood01_complet), " -> ", nrow(flood01),
    " polygone(s)\n", sep = "")
cat("  surface retenue :", round(surf_aoi01, 2), "km2 sur",
    round(surf_aoi_officielle, 0), "km2 officiels, soit",
    round(100 * surf_aoi01 / surf_aoi_officielle, 2), "%\n")
cat("  CRS conserve :", sf::st_crs(aoi01)$input, "\n")
```

```{r}
#| label: chunk-classes-profondeur
# Structure de la table floodDepth : une ligne = un polygone d'une classe.
colonnes_utiles <- intersect(c("obj_desc", "value", "det_method", "event_type"),
                            names(flood01))
cat("Colonnes descriptives presentes :", paste(colonnes_utiles, collapse = ", "), "\n\n")

print(flood01 %>% sf::st_drop_geometry() %>% select(all_of(colonnes_utiles)))

cat("\nClasses de profondeur presentes dans la fenetre :\n")
print(table(flood01$value, useNA = "ifany"))

# Surface inondee : mesuree en UTM 33N. En degres, ce chiffre serait faux.
flood01_mesure <- sf::st_transform(flood01, crs_mesure)
surface_par_classe <- flood01 %>%
  sf::st_drop_geometry() %>%
  mutate(surface_km2 = as.numeric(sf::st_area(flood01_mesure)) / 1e6) %>%
  group_by(value) %>%
  summarise(nb_polygones = n(),
            surface_km2 = round(sum(surface_km2), 3),
            .groups = "drop") %>%
  arrange(value) %>%
  mutate(part_de_la_fenetre_pct = round(100 * surface_km2 / surf_aoi01, 1))

print(surface_par_classe)

surface_inondee_km2 <- sum(surface_par_classe$surface_km2)
cat("\nSurface inondee totale dans la fenetre :", round(surface_inondee_km2, 3),
    "km2, soit", round(100 * surface_inondee_km2 / surf_aoi01, 1),
    "% de la fenetre\n")
```

::: {.callout-important}
## « Classe de profondeur » n'est pas une mesure in situ

La colonne `value` de `floodDepthA` contient des tranches du type `"0.50 - 1.00"`,
en mètres. Il est tentant de les lire comme des relevés de hauteur d'eau. Ce n'en
sont pas.

**Comment ces classes sont produites.** Un opérateur délimite l'étendue de l'eau
sur une image — le plus souvent une image **radar** Sentinel-1, parce qu'elle
traverse les nuages et fonctionne de nuit, et qu'une inondation arrive rarement par
ciel dégagé. Puis la hauteur d'eau est **estimée** en croisant cette étendue avec un
modèle numérique de terrain : là où le terrain est bas sous la surface de l'eau
délimitée, l'eau est réputée plus profonde. La précision du résultat est donc celle
du modèle de terrain — souvent quelques mètres en vertical, ce qui est du même ordre
que les classes qu'on prétend distinguer.

**Ce que cela implique.**

- Les classes sont **ordonnées**, mais leurs bornes ne sont pas des mesures : la
  frontière entre `"0.50 - 1.00"` et `"1.00 - 2.00"` est une estimation, pas un
  relevé.
- La donnée est **datée** : elle décrit l'étendue de l'eau au moment précis de
  l'acquisition. Une crue monte et redescend ; une image prise trois jours plus tôt
  ou plus tard donnerait une autre carte. Le produit n'est pas « l'inondation de
  Yagoua 2024 », c'est « l'eau visible le jour de l'image ».
- L'eau **sous couvert végétal ou sous les toits** est mal détectée. Un quartier
  peut avoir les pieds dans l'eau sans figurer dans un polygone.

Ces trois limites s'ajoutent — elles ne se compensent pas — et elles vont toutes
dans le sens d'une **sous-estimation** de l'exposition.
:::

```{r}
#| label: chunk-carte-flood
#| fig-height: 6
carte_flood <- ggplot() +
  geom_sf(data = aoi01, fill = "grey95", colour = "steelblue", linewidth = 0.9) +
  geom_sf(data = flood01, aes(fill = value), colour = NA, alpha = 0.85) +
  scale_fill_brewer(palette = "YlOrRd", na.value = "grey70") +
  labs(
    title = "EMSR772 -- AOI01 (Yagoua) : classes de profondeur d'inondation",
    subtitle = paste0("Fenetre d'etude de ", round(surf_aoi01, 1),
                      " km2 -- PAS l'AOI01 officielle de ",
                      round(surf_aoi_officielle, 0), " km2"),
    fill = "Profondeur (m)",
    caption = "Source : Copernicus EMS, activation EMSR772 (2024)."
  ) +
  theme_minimal()

print(carte_flood)

ggsave("outputs/J09_carte_flood_aoi01.png", carte_flood,
       width = 8, height = 6, dpi = 180)
```

::: {.callout-tip}
## Lecture de la carte — profondeurs d'inondation

**Ce que la carte code.** Chaque polygone coloré est une zone qu'un opérateur
Copernicus EMS a classée dans une tranche de profondeur estimée. Le contour bleu est
la fenêtre d'étude, pas l'AOI officielle. Le fond gris clair est la partie de la
fenêtre **non classée comme inondée** — ce qui ne veut pas dire « sèche », mais
« pas détectée comme inondée sur l'image utilisée ».

**Ce que les choix techniques font.** La palette `YlOrRd` est **séquentielle**, et
appliquée à une variable **ordinale** : les classes ont un ordre naturel, la couleur
doit le refléter. Attention toutefois : `value` est lue comme du **texte**, donc
l'ordre alphabétique des chaînes coïncide ici avec l'ordre numérique par chance,
pas par construction — vérifier ce point sur toute autre activation. Les polygones
sont tracés sans bordure (`colour = NA`) : à cette échelle, des contours noirs
rempliraient l'image de traits et masqueraient les petits polygones.

**Ce qui se lit.** L'eau suit un réseau, pas une tache : elle épouse des chenaux,
des dépressions, d'anciens bras. C'est la signature d'une inondation de plaine
alluviale, très différente d'une inondation urbaine par ruissellement, qui remplirait
des cuvettes fermées.

**Ce qui ne se lit pas.** Ni la durée de la submersion — la carte est un instantané —
ni la vitesse du courant, ni le nombre de personnes concernées. Et surtout, la
**forme étroite et découpée** de ces polygones est le facteur qui va faire diverger
les deux méthodes de comptage du module 7. Ce n'est pas un détail esthétique : c'est
la cause du désaccord.
:::

# Module 6 · Compter les exposés : Google Open Buildings

## 6.1 Ce qu'est Open Buildings

**Open Buildings** est une base d'empreintes de bâtiments produite par Google
Research à partir d'imagerie satellite à très haute résolution, couvrant l'Afrique
et l'Asie du Sud. Elle est distribuée par tuile, en CSV compressé, sous licence
CC BY 4.0. Colonnes principales :

| Colonne | Contenu | Attention |
|---|---|---|
| `latitude`, `longitude` | position du **centroïde** du bâtiment | ce sont des points, pas des polygones |
| `geometry` | empreinte polygonale au format WKT | c'est elle qui porte la forme |
| `area_in_meters` | surface estimée au sol | estimée par le modèle, pas mesurée |
| `confidence` | probabilité que l'objet soit un bâtiment (0 à 1) | **le paramètre le plus lourd de la journée** |
| `full_plus_code` | code de localisation Google | identifiant, sans usage analytique ici |

Les tuiles brutes pèsent plusieurs gigaoctets et couvrent une zone bien plus large
que Yagoua. Le fichier livré, `open_buildings_yagoua.gpkg`, est déjà restreint à
l'AOI01 officielle plus une marge de 5 km. Il a été produit une seule fois par
`scripts/preparation/preparer_open_buildings_J09.R`, dont c'est la seule raison
d'exister : **tracer la provenance**.

```{r}
#| label: chunk-lecture-ob
chemin_ob <- "datasets/open_buildings_yagoua.gpkg"

if (file.exists(chemin_ob)) {
  cat("Couches du GeoPackage :\n")
  print(sf::st_layers(chemin_ob))
}

batiments_source <- sf::st_read(chemin_ob, quiet = TRUE)

cat("\n--- Open Buildings (zone de Yagoua, deja restreinte) ---\n")
cat("  batiments      :", format(nrow(batiments_source), big.mark = " "), "\n")
cat("  colonnes       :", paste(names(batiments_source), collapse = ", "), "\n")
cat("  CRS            :", sf::st_crs(batiments_source)$input, "\n")
cat("  type geometrie :",
    paste(unique(as.character(sf::st_geometry_type(batiments_source))),
          collapse = ", "), "\n")
print(sf::st_bbox(batiments_source))

# On ne suppose PAS que les colonnes existent : on verifie.
colonnes_attendues <- c("latitude", "longitude", "area_in_meters", "confidence")
for (col in colonnes_attendues) {
  cat("  colonne", col, ":",
      if (col %in% names(batiments_source)) "presente" else "*** ABSENTE ***", "\n")
}

print(head(sf::st_drop_geometry(batiments_source), 3))
```

## 6.2 Le seuil de confiance : un paramètre, pas une donnée

```{r}
#| label: chunk-confiance
# Le seuil est declare ICI, une fois, en variable nommee. Il n'est jamais
# ecrit en dur au milieu d'un filter().
seuil_confiance <- 0.7

if ("confidence" %in% names(batiments_source)) {

  cat("Distribution du champ confidence :\n")
  print(round(summary(batiments_source$confidence), 3))

  repartition_conf <- batiments_source %>%
    sf::st_drop_geometry() %>%
    mutate(conf_classe = cut(confidence, c(0, 0.5, 0.7, 1),
                             labels = c("<0.5", "0.5-0.7", ">=0.7"),
                             include.lowest = TRUE)) %>%
    count(conf_classe, name = "nb") %>%
    mutate(pct = round(100 * nb / sum(nb), 1))

  print(repartition_conf)

  # Sensibilite du comptage au seuil : c'est CE tableau qui doit etre montre,
  # pas le seul chiffre a 0,7.
  sensibilite <- lapply(c(0.5, 0.6, 0.65, 0.7, 0.75, 0.8, 0.9), function(s) {
    data.frame(seuil = s,
               nb_batiments = sum(batiments_source$confidence >= s, na.rm = TRUE))
  }) %>%
    bind_rows() %>%
    mutate(
      ecart_vs_07_pct = round(
        100 * (nb_batiments - nb_batiments[seuil == 0.7]) /
          nb_batiments[seuil == 0.7], 1)
    )

  cat("\nSensibilite du comptage au seuil de confiance :\n")
  print(sensibilite)

} else {
  cat("*** Colonne 'confidence' absente : le seuil ne peut pas etre applique.\n")
  cat("*** Verifier le contenu de open_buildings_yagoua.gpkg (voir _A_FAIRE_J09.md).\n")
}
```

::: {.callout-important}
## Pourquoi 0,7 — et ce que ce chiffre décide

`confidence` est la probabilité, estimée par le modèle de Google, que l'objet
détecté soit réellement un bâtiment. Le seuil qu'on lui applique arbitre entre deux
erreurs, et il n'existe pas de valeur « juste » dans l'absolu :

- **Seuil bas** (0,5) : peu de bâtiments manqués (faux négatifs), mais des objets
  qui n'en sont pas passent dans le compte (faux positifs) — rochers, tas de terre,
  ombres portées, meules. En estimation de population, un faux positif ajoute cinq
  habitants imaginaires.
- **Seuil haut** (0,8 et plus) : le compte est plus sûr, mais les constructions
  petites, en matériaux légers, ou partiellement masquées par des arbres
  disparaissent. Or ce sont précisément les habitations les plus vulnérables, et
  celles dont on cherche à mesurer l'exposition. Le biais n'est pas aléatoire : il
  frappe systématiquement les plus pauvres.

**0,7 est un compromis conventionnel**, aligné sur la pratique courante des analyses
humanitaires sur Open Buildings. Ce n'est pas une propriété des données.

**La règle de méthode.** Le seuil doit être (1) déclaré dans le code en variable
nommée, (2) écrit dans le rapport, (3) accompagné d'un test de sensibilité comme
celui du tableau ci-dessus. Un résultat qui bascule entre 0,65 et 0,75 n'est pas un
résultat : c'est le seuil qu'on lit, pas le territoire. Pour une décision
opérationnelle — répartir de l'aide, dimensionner un site d'accueil —, il vaut mieux
publier une fourchette « 0,6 à 0,8 » qu'un chiffre unique faussement précis.
:::

```{r}
#| label: chunk-filtrage-batiments
# --- 1. Restreindre a la fenetre d'etude -----------------------------------
if (sf::st_crs(batiments_source) != sf::st_crs(aoi01)) {
  cat("Harmonisation des CRS avant filtre spatial :\n")
  cat("  batiments :", sf::st_crs(batiments_source)$input, "\n")
  cat("  aoi01     :", sf::st_crs(aoi01)$input, "\n")
  batiments_source <- sf::st_transform(batiments_source, sf::st_crs(aoi01))
} else {
  cat("CRS deja identiques :", sf::st_crs(aoi01)$input, "\n")
}

n_avant_fenetre <- nrow(batiments_source)
batiments_fenetre <- sf::st_filter(batiments_source, aoi01)
cat("Batiments : ", format(n_avant_fenetre, big.mark = " "), " -> ",
    format(nrow(batiments_fenetre), big.mark = " "),
    " apres restriction a la fenetre\n", sep = "")

# --- 2. Appliquer le seuil de confiance ------------------------------------
if ("confidence" %in% names(batiments_fenetre)) {
  batiments_ok <- batiments_fenetre %>% filter(confidence >= seuil_confiance)
} else {
  batiments_ok <- batiments_fenetre
  cat("*** Seuil non applique (colonne absente) ***\n")
}

cat("Batiments a confidence >= ", seuil_confiance, " : ",
    format(nrow(batiments_ok), big.mark = " "),
    " (", round(100 * nrow(batiments_ok) / max(nrow(batiments_fenetre), 1), 1),
    " % de la fenetre)\n", sep = "")

# --- 3. Version ponctuelle, pour le comptage point-dans-polygone -----------
# Open Buildings fournit le centroide en colonnes latitude/longitude. On le
# reconstruit si ces colonnes existent, sinon on calcule le centroide de la
# geometrie. L'ordre c(longitude, latitude) est IMPERATIF : inverser ne leve
# aucune erreur, cela place simplement les points ailleurs.
if (all(c("longitude", "latitude") %in% names(batiments_ok))) {
  batiments_pts <- batiments_ok %>%
    sf::st_drop_geometry() %>%
    sf::st_as_sf(coords = c("longitude", "latitude"), crs = 4326)
  cat("Points reconstruits depuis les colonnes longitude / latitude.\n")
} else {
  batiments_pts <- sf::st_centroid(batiments_ok)
  cat("Colonnes lon/lat absentes : centroides calcules par st_centroid().\n")
}

batiments_pts <- sf::st_transform(batiments_pts, sf::st_crs(aoi01))

# CONTROLE : les points doivent tomber dans la fenetre. S'ils n'y sont pas,
# c'est que longitude et latitude ont ete inversees.
dans_fenetre <- lengths(sf::st_intersects(batiments_pts, aoi01)) > 0
cat("Points tombant dans la fenetre :", sum(dans_fenetre), "sur",
    nrow(batiments_pts), "\n")
if (sum(dans_fenetre) < 0.9 * nrow(batiments_pts))
  cat("*** ALERTE : verifier l'ordre c(longitude, latitude) ***\n")

batiments_aoi01 <- batiments_pts[dans_fenetre, ]
cat("Batiments retenus dans AOI01 (fenetre) :",
    format(nrow(batiments_aoi01), big.mark = " "), "\n")
```

## 6.3 Bâtiments touchés et ventilation par classe

```{r}
#| label: chunk-batiments-inondes
# st_filter() utilise par defaut le predicat st_intersects : un batiment est
# "touche" si son POINT intersecte au moins un polygone de floodDepth.
batiments_inondes <- sf::st_filter(batiments_aoi01, flood01)

pct_bat_inondes <- 100 * nrow(batiments_inondes) / max(nrow(batiments_aoi01), 1)

cat("Batiments dans la fenetre  :",
    format(nrow(batiments_aoi01), big.mark = " "), "\n")
cat("Batiments touches          :",
    format(nrow(batiments_inondes), big.mark = " "), "\n")
cat("Part touchee               :", round(pct_bat_inondes, 1), "%\n")
```

```{r}
#| label: chunk-hypothese-population
# ----------------------------------------------------------------------
# HYPOTHESE EXPLICITE, a ecrire sous chaque chiffre qui en decoule
# ----------------------------------------------------------------------
# On convertit un nombre de batiments en un nombre de personnes en supposant
# un taux d'occupation moyen. La valeur retenue -- 5 personnes par batiment --
# correspond a un ordre de grandeur de milieu rural / semi-urbain au nord du
# Cameroun. Ce n'est PAS une mesure : c'est un parametre.
# ----------------------------------------------------------------------
pers_par_batiment <- 5

pop_aoi01    <- nrow(batiments_aoi01) * pers_par_batiment
pop_inondee  <- nrow(batiments_inondes) * pers_par_batiment

cat("Population estimee dans la fenetre :",
    format(pop_aoi01, big.mark = " "), "personnes\n")
cat("Population estimee touchee         :",
    format(pop_inondee, big.mark = " "), "personnes\n")
cat("  (hypothese :", pers_par_batiment, "personnes par batiment)\n")

# Sensibilite a l'hypothese : le meme comptage sous trois taux d'occupation.
sensibilite_pop <- data.frame(
  pers_par_batiment = c(3, 4, 5, 6, 7)
) %>%
  mutate(
    pop_fenetre = nrow(batiments_aoi01) * pers_par_batiment,
    pop_touchee = nrow(batiments_inondes) * pers_par_batiment
  )

cat("\nSensibilite a l'hypothese d'occupation :\n")
print(sensibilite_pop)
```

::: {.callout-warning}
## L'hypothèse × 5 : ce qu'elle fait, et ce qu'elle ne fait pas

**Ce qu'elle fait.** Elle transforme un objet physique compté par un algorithme
(un toit) en une grandeur démographique (des personnes). C'est un changement de
nature, pas un simple changement d'unité.

**Trois raisons de s'en méfier.**

1. **Tous les bâtiments ne sont pas habités.** Greniers, hangars, latrines,
   enclos, bâtiments publics : dans un village sahélien, une concession compte
   plusieurs constructions pour un seul ménage. Le facteur 5 appliqué à chaque
   toit surestime alors la population.
2. **La taille des ménages varie fortement.** Entre l'Extrême-Nord et Douala,
   entre une concession polygame et un studio urbain, le rapport va du simple au
   triple. Un facteur unique aplatit exactement la variation qu'on cherche à
   décrire.
3. **Le facteur est constant, donc l'erreur est proportionnelle.** C'est le point
   crucial : puisque `pop = nb × 5`, la **part** de population touchée est
   rigoureusement égale à la **part** de bâtiments touchés. Le facteur s'annule au
   numérateur et au dénominateur. Il n'apporte donc **aucune information** au
   pourcentage — il ne fait qu'habiller un comptage de bâtiments en langage
   démographique, ce qui lui donne une autorité qu'il n'a pas.

**Ce qu'il faut en faire.** Publier le nombre de bâtiments, qui est ce qu'on a
mesuré. Publier la population comme un **ordre de grandeur assorti d'une fourchette**
— le tableau de sensibilité ci-dessus donne cette fourchette. Et surtout, la
confronter à une source indépendante : c'est tout l'objet du module 7.
:::

```{r}
#| label: chunk-ventilation-profondeur
# st_join() peut DUPLIQUER des lignes : un batiment situe a la limite de deux
# polygones de profondeur sera apparie deux fois. On compte avant / apres.
n_avant_join <- nrow(batiments_inondes)

batiments_depth <- sf::st_join(batiments_inondes, flood01["value"])

n_apres_join <- nrow(batiments_depth)
cat("--- st_join(batiments, flood) ---\n")
cat("  lignes avant :", n_avant_join, " | apres :", n_apres_join, "\n")
cat("  duplications :", n_apres_join - n_avant_join, "\n")
cat("  appariements sans classe (NA) :", sum(is.na(batiments_depth$value)), "\n")

if (n_apres_join > n_avant_join) {
  cat("  -> des batiments chevauchent deux polygones de profondeur.\n")
  cat("  -> on ne garde qu'une ligne par batiment (la premiere classe).\n")
  batiments_depth <- batiments_depth[!duplicated(sf::st_coordinates(batiments_depth)), ]
  cat("  lignes apres deduplication :", nrow(batiments_depth), "\n")
}

ventilation <- batiments_depth %>%
  sf::st_drop_geometry() %>%
  count(value, name = "nb_batiments") %>%
  arrange(value) %>%
  mutate(
    pop_estimee = nb_batiments * pers_par_batiment,
    part_pct    = round(100 * nb_batiments / sum(nb_batiments), 1)
  )

cat("\nBatiments touches par classe de profondeur :\n")
print(ventilation)

bilan_aoi01 <- tibble::tibble(
  zone                  = "AOI01 (fenetre 5x5 km)",
  nb_batiments_aoi      = nrow(batiments_aoi01),
  nb_batiments_inondes  = nrow(batiments_inondes),
  pct_batiments_inondes = round(pct_bat_inondes, 1),
  pop_estimee_aoi       = pop_aoi01,
  pop_inondee           = pop_inondee
)

print(bilan_aoi01)
```

```{r}
#| label: chunk-graphe-ventilation
#| fig-height: 4.5
if (nrow(ventilation) > 0) {
  g_vent <- ggplot(ventilation, aes(x = value, y = nb_batiments, fill = value)) +
    geom_col() +
    geom_text(aes(label = nb_batiments), vjust = -0.4, size = 3.4) +
    scale_fill_brewer(palette = "YlOrRd", guide = "none") +
    labs(
      title = "Batiments touches par classe de profondeur d'inondation",
      subtitle = paste0("Fenetre de ", round(surf_aoi01, 1),
                        " km2 pres de Yagoua -- seuil de confiance ",
                        seuil_confiance),
      x = "Classe de profondeur estimee (m)",
      y = "Nombre de batiments"
    ) +
    theme_minimal()
  print(g_vent)
  ggsave("outputs/J09_batiments_par_profondeur.png", g_vent,
         width = 8, height = 4.5, dpi = 180)
}
```

::: {.callout-tip}
## Lecture de la figure — ventilation par classe de profondeur

**Ce que la figure code.** Une barre = une classe de profondeur estimée. Sa hauteur
est le nombre de bâtiments dont le **centroïde** tombe dans un polygone de cette
classe. Deux définitions à garder en tête : « bâtiment » signifie ici « objet
détecté par Open Buildings avec une confiance ≥ 0,7 », et « classe de profondeur »
signifie « estimation Copernicus EMS croisant l'étendue d'eau avec un modèle de
terrain », pas un relevé de hauteur d'eau.

**Ce que les choix techniques font.** Trois décisions techniques déterminent
entièrement ces hauteurs de barres. **Le seuil de 0,7** fixe qui est un bâtiment :
le tableau de sensibilité du module 6.2 montre de combien le total bouge quand on
le déplace. **Le prédicat `st_intersects` sur des points** fixe qui est touché : un
bâtiment dont le toit chevauche une zone inondée mais dont le centroïde est en
dehors compte pour non touché. **La déduplication après `st_join()`** fixe la
classe attribuée à un bâtiment à cheval sur deux polygones : on garde la première,
ce qui est arbitraire.

**Ce qui se lit.** La distribution est très déséquilibrée : la majorité des
bâtiments touchés le sont par les classes les moins profondes. Cela oriente la
réponse opérationnelle — beaucoup de dégâts matériels modérés plutôt qu'un petit
nombre de submersions totales.

**Ce qui ne se lit pas.** Le nombre de personnes (voir l'encadré sur l'hypothèse
× 5). La durée de la submersion. La vulnérabilité du bâti — une case en banco et
une maison en parpaings ne réagissent pas à la même hauteur d'eau, et Open
Buildings ne dit rien du matériau. Et une classe absente du graphique ne signifie
pas « aucun bâtiment à cette profondeur » : elle peut signifier « aucun polygone de
cette classe dans la fenêtre retenue ».
:::

# Module 7 · Deux méthodes, deux réponses

C'est le moment le plus important de la journée. On dispose maintenant d'une
estimation de population fondée sur le comptage de bâtiments. On va la confronter
à une source **indépendante** : la grille WorldPop 2024, construite à partir de
données censitaires et de covariables satellitaires, à 100 m de résolution.

L'enjeu n'est pas de désigner un gagnant. Il est de comprendre **pourquoi** deux
méthodes défendables donnent des réponses différentes, et de savoir laquelle
répond à quelle question.

## 7.1 Ouvrir et contrôler la grille WorldPop

```{r}
#| label: chunk-worldpop
chemin_worldpop <- "datasets/cmr_pop_2024_CN_100m_R2025A_v1.tif"

worldpop <- terra::rast(chemin_worldpop)

cat("--- Raster WorldPop 2024 (Cameroun, 100 m) ---\n")
print(worldpop)
cat("\nResolution :", paste(res(worldpop), collapse = " x "), "\n")
cat("CRS        :", terra::crs(worldpop, describe = TRUE)$name,
    "(EPSG:", terra::crs(worldpop, describe = TRUE)$code, ")\n")
cat("Coordonnees geographiques (degres) :", terra::is.lonlat(worldpop), "\n")
if (terra::is.lonlat(worldpop))
  cat("  taille approx. du pixel :",
      round(res(worldpop)[1] * 111320), "m a l'equateur\n")
cat("Emprise :\n")
print(terra::ext(worldpop))

# La fenetre d'etude est-elle bien DANS l'emprise du raster ? Une extraction
# hors emprise ne leve pas d'erreur : elle renvoie NA ou 0.
bb_aoi <- sf::st_bbox(sf::st_transform(aoi01, terra::crs(worldpop)))
e_wp   <- terra::ext(worldpop)
couvre <- bb_aoi["xmin"] >= e_wp[1] && bb_aoi["xmax"] <= e_wp[2] &&
          bb_aoi["ymin"] >= e_wp[3] && bb_aoi["ymax"] <= e_wp[4]
cat("\nLa fenetre d'etude est contenue dans l'emprise WorldPop :", couvre, "\n")
if (!couvre)
  cat("*** ALERTE : extraction partiellement hors emprise, resultats non fiables ***\n")

cat("Population nationale WorldPop 2024 (somme du raster) :",
    format(round(as.numeric(terra::global(worldpop, "sum", na.rm = TRUE)[1, 1])),
           big.mark = " "), "habitants\n")
```

## 7.2 L'extraction zonale, et ce que `exact_extract` fait exactement

```{r}
#| label: chunk-extraction-worldpop
# Harmonisation des CRS AVANT extraction, et affichage de la decision.
aoi01_wp <- sf::st_transform(aoi01, terra::crs(worldpop))
cat("CRS aoi01 -> CRS worldpop :", sf::st_crs(aoi01)$input, "->",
    sf::st_crs(aoi01_wp)$input, "\n")

pop_aoi01_worldpop <- sum(
  exactextractr::exact_extract(worldpop, aoi01_wp, "sum", progress = FALSE)
)

# Union des polygones d'inondation : sans elle, un habitant situe sous deux
# polygones qui se recouvrent serait compte deux fois.
flood01_union <- sf::st_union(flood01)
flood01_union_sf <- sf::st_transform(sf::st_as_sf(flood01_union),
                                     terra::crs(worldpop))

cat("Polygones flood avant union :", nrow(flood01),
    "| apres union :", length(flood01_union), "\n")

pop_inondee_worldpop <- sum(
  exactextractr::exact_extract(worldpop, flood01_union_sf, "sum",
                               progress = FALSE)
)

cat("\nWorldPop -- population de la fenetre :",
    format(round(pop_aoi01_worldpop), big.mark = " "), "\n")
cat("WorldPop -- population en zone inondee :",
    format(round(pop_inondee_worldpop), big.mark = " "), "\n")
cat("WorldPop -- part de la population en zone inondee :",
    round(100 * pop_inondee_worldpop / pop_aoi01_worldpop, 1), "%\n")
```

::: {.callout-note}
## Ce que fait `exact_extract`, et pourquoi cela change le résultat

Quand un polygone recouvre une grille, la question « quelle population contient-il ? »
n'a pas de réponse évidente pour les cellules coupées par la frontière.

**`terra::extract()` par défaut** applique la règle du centre : une cellule compte
pour le polygone dans lequel tombe son centre, entièrement ou pas du tout.
C'est rapide et c'est acceptable quand le polygone est grand devant la cellule.

**`exactextractr::exact_extract()`** calcule, pour chaque cellule, la **fraction de
sa surface** couverte par le polygone, et pondère la valeur par cette fraction. Une
cellule couverte à 30 % contribue pour 30 % de ses habitants.

**Quand l'écart devient décisif.** Il croît quand la taille des polygones se
rapproche de celle des cellules, et quand les polygones sont **étroits et découpés** —
exactement le cas des polygones `floodDepth`. Un couloir d'inondation de 60 m de
large sur une grille de 100 m ne contient presque aucun centre de cellule : la règle
du centre y renverrait une population proche de zéro, alors que la pondération par
fraction renvoie environ 60 % de la population des cellules traversées.

**La contrepartie, qu'il faut énoncer.** La pondération par fraction suppose que la
population est **uniformément répartie à l'intérieur de chaque cellule de 100 m**.
C'est faux à cette échelle : dans une cellule qui contient un hameau et un champ,
tout le monde est du côté du hameau. `exact_extract` ne mesure donc pas la
population du couloir inondé ; il mesure la population de la surface, sous
l'hypothèse d'homogénéité intracellulaire. C'est mieux que la règle du centre, ce
n'est pas la vérité.
:::

## 7.3 La confrontation

```{r}
#| label: chunk-comparaison
# Troisieme methode, plus robuste que les deux premieres sur des polygones
# etroits : ponderer par la SURFACE BATIE inondee plutot que compter des
# centroides. On la calcule si les geometries sont polygonales.
part_surface_batie_inondee <- NA_real_
geom_types <- unique(as.character(sf::st_geometry_type(batiments_ok)))

if (any(grepl("POLYGON", geom_types))) {
  bat_mesure <- sf::st_transform(batiments_ok, crs_mesure)
  bat_mesure$surface_m2 <- as.numeric(sf::st_area(bat_mesure))

  flood_mesure <- sf::st_transform(sf::st_as_sf(flood01_union), crs_mesure)

  inter_bati <- tryCatch(
    sf::st_intersection(bat_mesure, flood_mesure),
    error = function(e) { cat("st_intersection echouee :",
                              conditionMessage(e), "\n"); NULL }
  )

  if (!is.null(inter_bati) && nrow(inter_bati) > 0) {
    surf_batie_totale  <- sum(bat_mesure$surface_m2, na.rm = TRUE)
    surf_batie_inondee <- sum(as.numeric(sf::st_area(inter_bati)), na.rm = TRUE)
    part_surface_batie_inondee <- 100 * surf_batie_inondee / surf_batie_totale

    cat("--- Troisieme methode : surface batie inondee ---\n")
    cat("  surface batie totale  :", round(surf_batie_totale), "m2\n")
    cat("  surface batie inondee :", round(surf_batie_inondee), "m2\n")
    cat("  part de la surface batie inondee :",
        round(part_surface_batie_inondee, 1), "%\n")
    cat("  (a comparer aux", round(pct_bat_inondes, 1),
        "% obtenus en comptant des centroides)\n")
  }
} else {
  cat("Geometries non polygonales (", paste(geom_types, collapse = ", "),
      ") : la troisieme methode n'est pas calculable.\n", sep = "")
}
```

```{r}
#| label: chunk-tableau-comparaison
comparaison_pop <- tibble::tibble(
  methode = c("Batiments x 5 personnes",
              "WorldPop 2024 (raster 100 m)"),
  pop_fenetre = round(c(pop_aoi01, pop_aoi01_worldpop)),
  pop_zone_inondee = round(c(pop_inondee, pop_inondee_worldpop))
) %>%
  mutate(
    part_inondee_pct = round(100 * pop_zone_inondee / pop_fenetre, 1)
  )

cat("=== Comparaison des deux methodes d'estimation (fenetre AOI01) ===\n")
print(comparaison_pop)

ecart_total <- 100 * (comparaison_pop$pop_fenetre[1] -
                        comparaison_pop$pop_fenetre[2]) /
  comparaison_pop$pop_fenetre[2]
ecart_inonde <- 100 * (comparaison_pop$pop_zone_inondee[1] -
                         comparaison_pop$pop_zone_inondee[2]) /
  comparaison_pop$pop_zone_inondee[2]

cat("\nEcart relatif sur la population TOTALE de la fenetre :",
    round(ecart_total, 1), "%\n")
cat("Ecart relatif sur la population EN ZONE INONDEE      :",
    round(ecart_inonde, 1), "%\n")
cat("\nRapport des deux ecarts :",
    round(abs(ecart_inonde) / max(abs(ecart_total), 0.01), 1),
    ": c'est ce rapport qui est le resultat du module.\n")

readr::write_csv(comparaison_pop, "outputs/J09_comparaison_methodes_population.csv")
```

```{r}
#| label: chunk-graphe-comparaison
#| fig-height: 4.5
comp_long <- comparaison_pop %>%
  select(methode, pop_fenetre, pop_zone_inondee) %>%
  tidyr::pivot_longer(-methode, names_to = "perimetre", values_to = "population") %>%
  mutate(perimetre = recode(perimetre,
                            pop_fenetre = "Fenetre entiere",
                            pop_zone_inondee = "Zone inondee"))

g_comp <- ggplot(comp_long, aes(x = perimetre, y = population, fill = methode)) +
  geom_col(position = "dodge") +
  geom_text(aes(label = format(population, big.mark = " ")),
            position = position_dodge(width = 0.9), vjust = -0.4, size = 3.2) +
  scale_fill_manual(values = c("Batiments x 5 personnes" = "#AEC6CF",
                               "WorldPop 2024 (raster 100 m)" = "#C23B22")) +
  labs(
    title = "Deux methodes independantes, deux reponses",
    subtitle = "Elles s'accordent sur la fenetre entiere et divergent sur la zone inondee",
    x = NULL, y = "Personnes (estimation)", fill = NULL
  ) +
  theme_minimal() +
  theme(legend.position = "bottom")

print(g_comp)

ggsave("outputs/J09_comparaison_methodes.png", g_comp,
       width = 8, height = 4.5, dpi = 180)
```

::: {.callout-important}
## Pourquoi les deux méthodes divergent en zone inondée

C'est le raisonnement central de la journée. Il faut le dérouler lentement.

**Sur la fenêtre entière, elles s'accordent** — même ordre de grandeur. C'est déjà
une information : cela valide raisonnablement l'hypothèse de 5 personnes par
bâtiment **sur cette zone précise**. Deux chaînes de production totalement
indépendantes — l'une part de toits détectés par Google, l'autre de recensements
désagrégés par WorldPop — convergent. C'est le meilleur argument dont on dispose
pour utiliser le facteur 5 ici, et il ne se transporte pas ailleurs.

**Sur la zone inondée, elles divergent nettement.** La cause n'est ni un bug ni une
erreur de données : c'est une différence de **géométrie du comptage**.

- La méthode « bâtiments » demande : *le centroïde de ce bâtiment tombe-t-il à
  l'intérieur d'un polygone d'inondation ?* C'est une question **binaire, sur un
  point**. Or les polygones `floodDepth` sont **étroits et découpés** — ils suivent
  des chenaux et des dépressions, on l'a vu sur la carte du module 5. Beaucoup de
  bâtiments les bordent sans que leur centre y tombe. Le comptage les rejette
  intégralement : un bâtiment à moitié dans l'eau compte pour zéro.
- La méthode « WorldPop » demande : *quelle fraction de surface de chaque cellule
  de 100 m ce polygone recouvre-t-il ?* C'est une question **continue, sur une
  surface**. La population de la cellule est répartie uniformément, donc un couloir
  qui traverse une cellule peuplée en récupère une part proportionnelle, même s'il
  ne contient aucune habitation.

**Les deux ont un biais, et ils sont de sens opposés.**

Le comptage de centroïdes **sous-estime** : il rejette tout bâtiment dont le centre
manque le polygone de peu, alors qu'un bâtiment à cheval sur une zone inondée est
sinistré.

L'extraction pondérée **surestime** : elle suppose la population uniformément
répartie dans chaque cellule de 100 m, alors qu'en réalité les habitants d'une
cellule sont groupés là où il y a des maisons — c'est-à-dire, en plaine inondable,
plutôt sur les points hauts. Le couloir d'eau récupère une part de population qui,
sur le terrain, n'y habite pas.

**Ce que le formateur doit faire dire à la salle.** Ni « la bonne réponse est
WorldPop », ni « la bonne réponse est le comptage ». La bonne réponse est : *la
question était mal posée*. « Combien de personnes sont touchées » suppose une
définition de « touché » — l'eau dans la maison ? l'accès coupé ? le champ
détruit ? — et chaque définition appelle une géométrie de calcul différente.

**Ce qu'il faut faire à la place.** Une troisième méthode, calculée plus haut :
**la part de surface bâtie inondée**. Elle intersecte les polygones de bâtiments
avec les polygones d'inondation et mesure une surface — donc elle ne rejette pas
les bâtiments à cheval, et elle ne suppose pas d'homogénéité intracellulaire. C'est
l'estimateur le plus robuste des trois sur des polygones étroits. Et le bon rendu
final n'est pas un chiffre : c'est une **fourchette entre les trois méthodes**,
accompagnée de la phrase qui dit ce que chacune compte.
:::

```{r}
#| label: chunk-carte-worldpop
#| fig-height: 6
# tmap en mode "plot" : image statique. Le mode "view" est en eval:false plus bas.
worldpop_aoi01 <- terra::mask(
  terra::crop(worldpop, terra::vect(aoi01_wp)),
  terra::vect(aoi01_wp)
)

cat("Raster recadre sur la fenetre :", terra::ncell(worldpop_aoi01), "cellules\n")
cat("Population de la fenetre (somme du raster recadre) :",
    round(as.numeric(terra::global(worldpop_aoi01, "sum", na.rm = TRUE)[1, 1])),
    "\n")

carte_wp <- tm_shape(worldpop_aoi01) +
  tm_raster(
    col.scale = tm_scale_intervals(n = 6, style = "quantile",
                                   values = "brewer.yl_or_rd"),
    col.legend = tm_legend(title = "Population (hab / cellule 100 m)")
  ) +
  tm_shape(flood01) +
  tm_borders(col = "black", lwd = 1.6) +
  tm_shape(aoi01) +
  tm_borders(col = "steelblue", lwd = 2.5) +
  tm_title("AOI01 -- WorldPop 2024 et contours d'inondation")

print(carte_wp)
```

::: {.callout-tip}
## Lecture de la carte — WorldPop et contours d'inondation superposés

**Ce que la carte code.** La couleur de fond est le nombre d'habitants estimé par
cellule de 100 m selon WorldPop 2024. Les contours noirs sont les polygones
d'inondation Copernicus EMS. Le contour bleu est la fenêtre d'étude.

**Ce que les choix techniques font.** La discrétisation est en **quantiles**
(`style = "quantile"`, 6 classes) : chaque classe contient à peu près le même
nombre de cellules. Cela maximise le contraste visuel et révèle la structure fine —
mais cela **fabrique du contraste là où il n'y en a peut-être pas** : si la
population est presque uniforme, les quantiles produiront quand même six classes
bien différenciées. Une discrétisation en intervalles égaux donnerait ici une image
presque uniforme avec deux ou trois cellules vives. Les deux images sont exactes,
et elles ne racontent pas la même histoire — c'est la démonstration la plus directe
qu'une carte est un argument, pas un constat.

**Ce qui se lit — et c'est le point.** Les cellules les plus peuplées forment un
**alignement d'habitat** qui ne recoupe qu'en partie les polygones noirs. On voit à
l'œil la cause du désaccord du module 7 : l'eau et les gens ne sont pas exactement
au même endroit, et selon qu'on compte des points ou qu'on pondère des surfaces, on
attrape une part différente de cet alignement.

**Ce qui ne se lit pas.** WorldPop est un **modèle**, pas un recensement : les
effectifs par cellule sont produits en désagrégeant un total administratif à l'aide
de covariables (bâti, routes, lumières nocturnes). Une cellule à 40 habitants ne
signifie pas que 40 personnes ont été comptées là. Corollaire important pour ce
module : WorldPop utilise le bâti détecté comme covariable de désagrégation, donc
les deux méthodes comparées ici ne sont **pas totalement indépendantes**. Leur
accord sur la fenêtre entière est un peu moins probant qu'il n'y paraît. Il faut le
dire.
:::

```{r}
#| label: chunk-ref-tmap-view
#| eval: false
# BLOC DE REFERENCE, NON EXECUTE -- regle 6.6 de l'atelier.
#
# tmap_mode("view"), mapview et leaflet produisent des cartes interactives
# tres agreables en seance. Mais ils EMBARQUENT TOUTES LES GEOMETRIES dans le
# fichier HTML produit : avec quelques milliers de batiments et des polygones
# d'inondation detailles, le rapport passe de quelques Mo a plusieurs dizaines
# de Mo. Sur ce projet, un document est deja monte a 17 Mo pour cette raison,
# et le pont de transfert expire au-dela de ~15 Mo.
#
# A utiliser en DEMONSTRATION LIVE dans RStudio, jamais dans un document rendu.

tmap_mode("view")

tm_shape(aoi01) +
  tm_borders(col = "steelblue", lwd = 3) +
  tm_shape(flood01) +
  tm_polygons(
    fill = "value",
    fill.scale = tm_scale_categorical(values = "brewer.yl_or_rd"),
    fill.legend = tm_legend(title = "Profondeur (m)"),
    fill_alpha = 0.7
  ) +
  tm_shape(batiments_aoi01) +
  tm_dots(fill = "white", size = 0.05) +
  tm_title("EMSR772 -- AOI01 : Yagoua, profondeurs d'inondation 2024") +
  tm_basemap(c("Esri.WorldImagery", "OpenStreetMap"))

tmap_mode("plot")   # NE JAMAIS OUBLIER de revenir en mode statique
```

# Module 8 · Infrastructures : les routes coupées

## 8.1 OpenStreetMap et l'API Overpass

**OpenStreetMap** est une base géographique libre et collaborative. Chaque objet y
est un nœud, une ligne (*way*) ou une relation, décrit par des **étiquettes** de la
forme clé = valeur. La clé `highway` identifie les routes ; sa valeur donne le type
(`motorway`, `primary`, `secondary`, `tertiary`, `residential`, `track`…).

L'accès depuis R se fait par l'**API Overpass**, via le paquet `osmdata`.

::: {.callout-warning}
## Trois choses à savoir avant d'interroger Overpass en salle

**C'est un service public gratuit à usage limité.** Il n'accepte que quelques
requêtes simultanées et répond régulièrement `429` (trop de requêtes) ou `504`
(délai dépassé). Vingt participants qui lancent la même requête au même moment
la font échouer pour tout le monde. **Prévoir systématiquement un repli local.**

**La couverture est très hétérogène.** Elle est excellente dans les zones
cartographiées lors de réponses humanitaires — le Humanitarian OpenStreetMap Team
a beaucoup travaillé sur l'Extrême-Nord camerounais — et lacunaire ailleurs.
Cette hétérogénéité n'est pas aléatoire : elle corrèle avec l'histoire des crises.
Comparer deux régions sur une densité de routes OSM peut donc comparer deux
intensités de cartographie plutôt que deux réseaux réels. **Toujours contrôler
visuellement avant d'analyser.**

**La licence est l'ODbL.** Toute réutilisation doit citer OpenStreetMap et ses
contributeurs.
:::

```{r}
#| label: chunk-osm
bbox01 <- sf::st_bbox(aoi01)

cat("=== Requete OpenStreetMap (Overpass) ===\n")
cat("Emprise interrogee :\n")
print(bbox01)
cat("Tag recherche : highway\n")

# Repli local, prepare une fois par scripts/preparation/preparer_routes_osm_J09.R
fichier_osm_local <- "datasets/routes_aoi01_yagoua.gpkg"
cat("Copie locale de secours :", fichier_osm_local,
    "-- presente :", file.exists(fichier_osm_local), "\n")

# On borne la tentative a 30 secondes. Sans setTimeLimit(), osmdata reessaie
# en interne avec des pauses qui peuvent durer plusieurs minutes : la seance
# s'arrete pendant que R attend en silence.
routes_osm <- tryCatch(
  {
    setTimeLimit(elapsed = 30, transient = TRUE)
    requete_osm <- opq(bbox = bbox01) %>% add_osm_feature(key = "highway")
    osm_data <- osmdata_sf(requete_osm)
    cat("Reponse Overpass recue.\n")
    osm_data$osm_lines
  },
  error = function(e) {
    cat("Requete Overpass indisponible (", conditionMessage(e), ").\n", sep = "")
    cat("Bascule sur la copie locale :", fichier_osm_local, "\n")
    if (file.exists(fichier_osm_local)) {
      sf::st_read(fichier_osm_local, quiet = TRUE)
    } else {
      cat("*** Copie locale absente : le module 8 ne peut pas s'executer. ***\n")
      NULL
    }
  },
  finally = setTimeLimit(elapsed = Inf, transient = FALSE)
)

if (!is.null(routes_osm)) {
  cat("\n--- Routes recuperees ---\n")
  cat("  segments  :", nrow(routes_osm), "\n")
  cat("  CRS       :", sf::st_crs(routes_osm)$input, "\n")
  cat("  colonnes  :", length(names(routes_osm)), "au total\n")
  cat("  repartition par type :\n")
  print(table(routes_osm$highway, useNA = "ifany"))
}
```

```{r}
#| label: chunk-routes-longueur
if (!is.null(routes_osm)) {

  # Harmonisation des CRS avant tout croisement, et on l'affiche.
  if (sf::st_crs(routes_osm) != sf::st_crs(aoi01)) {
    cat("Harmonisation : routes", sf::st_crs(routes_osm)$input,
        "-> aoi01", sf::st_crs(aoi01)$input, "\n")
    routes_osm <- sf::st_transform(routes_osm, sf::st_crs(aoi01))
  } else {
    cat("CRS deja identiques :", sf::st_crs(aoi01)$input, "\n")
  }

  routes_aoi01 <- sf::st_filter(routes_osm, aoi01)
  cat("Segments dans la fenetre :", nrow(routes_aoi01), "\n")

  # LONGUEUR : mesuree en UTM 33N. En degres, ce chiffre n'aurait pas de sens.
  routes_aoi01 <- sf::st_transform(routes_aoi01, crs_mesure) %>%
    mutate(longueur_km = as.numeric(sf::st_length(.)) / 1000)

  longueur_totale <- sum(routes_aoi01$longueur_km, na.rm = TRUE)
  cat("Longueur totale du reseau dans la fenetre :",
      round(longueur_totale, 2), "km\n")
  cat("Densite routiere :", round(longueur_totale / surf_aoi01, 2), "km/km2\n")
}
```

```{r}
#| label: chunk-routes-inondees
if (!is.null(routes_osm) && exists("routes_aoi01")) {

  flood_union_mesure <- sf::st_transform(sf::st_as_sf(flood01_union), crs_mesure)

  n_avant_inter <- nrow(routes_aoi01)

  routes_inondees <- tryCatch(
    sf::st_intersection(routes_aoi01, flood_union_mesure) %>%
      sf::st_collection_extract("LINESTRING") %>%
      mutate(longueur_km = as.numeric(sf::st_length(.)) / 1000),
    error = function(e) {
      cat("st_intersection echouee :", conditionMessage(e), "\n")
      NULL
    }
  )

  cat("--- st_intersection(routes, inondation) ---\n")
  cat("  segments entrants :", n_avant_inter, "\n")
  cat("  segments sortants :",
      if (is.null(routes_inondees)) 0 else nrow(routes_inondees), "\n")
  cat("  (le nombre peut AUGMENTER : une route traversant deux polygones\n")
  cat("   est decoupee en plusieurs troncons)\n")

  if (!is.null(routes_inondees) && nrow(routes_inondees) > 0) {

    longueur_inondee <- sum(routes_inondees$longueur_km, na.rm = TRUE)
    pct_routes <- 100 * longueur_inondee / longueur_totale

    cat("\nLongueur de route inondee :", round(longueur_inondee, 2), "km\n")
    cat("Part du reseau inondee    :", round(pct_routes, 1), "%\n")

    detail_routes <- routes_inondees %>%
      sf::st_drop_geometry() %>%
      group_by(highway) %>%
      summarise(nb_troncons = n(),
                longueur_km = round(sum(longueur_km), 3),
                .groups = "drop") %>%
      arrange(desc(longueur_km))

    cat("\nLongueur inondee par type de route :\n")
    print(detail_routes)

    readr::write_csv(detail_routes,
                     "outputs/J09_routes_inondees_osm_aoi01.csv")
  }
}
```

::: {.callout-note}
## Pourquoi `st_intersection` et pas `st_filter`

`st_filter()` sélectionne les objets **entiers** qui touchent la zone : une route de
8 km qui traverse 200 m d'inondation serait comptée pour 8 km. C'est ce qu'on
voulait pour les bâtiments — un bâtiment est atteint ou ne l'est pas —, et c'est
faux pour une ligne.

`st_intersection()` **découpe** géométriquement chaque route sur la frontière des
polygones d'inondation. La longueur obtenue est bien la portion submergée. C'est
pour cela que le nombre de segments peut augmenter : une route qui traverse trois
poches d'eau ressort en trois tronçons.

`st_collection_extract("LINESTRING")` est indispensable derrière : quand une route
ne touche un polygone qu'en un point (elle le longe ou l'effleure), `st_intersection`
renvoie une `GEOMETRYCOLLECTION` mêlant points et lignes. `st_length()` sur une
collection échoue ou renvoie des valeurs incohérentes. On ne garde que les lignes.
:::

```{r}
#| label: chunk-carte-routes
#| fig-height: 6
if (!is.null(routes_osm) && exists("routes_inondees") &&
    !is.null(routes_inondees) && nrow(routes_inondees) > 0) {

  carte_routes <- ggplot() +
    geom_sf(data = sf::st_transform(aoi01, crs_mesure),
            fill = "grey96", colour = "steelblue", linewidth = 0.9) +
    geom_sf(data = sf::st_transform(flood01, crs_mesure),
            aes(fill = value), colour = NA, alpha = 0.6) +
    geom_sf(data = routes_aoi01, colour = "grey25", linewidth = 0.4) +
    geom_sf(data = routes_inondees, colour = "#C23B22", linewidth = 1.1) +
    scale_fill_brewer(palette = "YlOrRd", na.value = "grey80") +
    labs(
      title = "Reseau routier OpenStreetMap et troncons inondes",
      subtitle = paste0("Fenetre AOI01 -- ", round(longueur_inondee, 2), " km sur ",
                        round(longueur_totale, 2), " km, soit ",
                        round(pct_routes, 1), " % du reseau"),
      fill = "Profondeur (m)",
      caption = "Routes : OpenStreetMap (ODbL). Inondation : Copernicus EMS EMSR772."
    ) +
    theme_minimal()

  print(carte_routes)

  ggsave("outputs/J09_routes_inondees.png", carte_routes,
         width = 8, height = 6, dpi = 180)
}
```

::: {.callout-tip}
## Lecture de la carte — routes et tronçons inondés

**Ce que la carte code.** Les lignes grises sont le réseau routier tel qu'OSM le
décrit dans la fenêtre ; les lignes rouges sont les portions dont la géométrie
intersecte un polygone d'inondation. Le fond coloré rappelle les classes de
profondeur.

**Ce que les choix techniques font.** Les rouges sont tracés **plus épais** que les
gris : une différence d'épaisseur, et pas seulement de couleur, reste lisible en
noir et blanc et pour un lecteur daltonien. Le découpage vient de
`st_intersection()`, donc un tronçon rouge s'arrête exactement au bord du polygone
d'inondation — la précision apparente de cette limite est celle du produit EMS, pas
celle du terrain. Toutes les longueurs sont mesurées en **UTM 33N** : en degrés,
elles n'auraient aucun sens.

**Ce qui se lit.** Les coupures ne sont pas réparties au hasard le long du réseau :
elles se concentrent là où une route franchit une dépression. Une seule coupure au
bon endroit isole tout un secteur — c'est l'information opérationnelle, et elle est
**topologique**, pas métrique.

**Ce qui ne se lit pas — et c'est majeur.** La carte dit quelle **longueur** est
sous l'eau ; elle ne dit pas quelle **connectivité** est perdue. Ce sont deux
questions différentes : 0,5 km coupé sur un axe unique isole un village, tandis que
3 km coupés sur un maillage dense ne coupent rien du tout. Répondre à la question de
la connectivité demande une analyse de graphe (composantes connexes du réseau après
retrait des tronçons inondés), qui déborde cette journée mais qui est le bon
prolongement. Deuxième limite : une route absente d'OSM est absente de la carte, et
elle n'apparaîtra jamais comme coupée. Le non-cartographié est invisible, pas nul.
:::

# Module 9 · Généraliser : une fonction, trois zones

## 9.1 Le principe DRY

Le module 5 à 8 a traité AOI01 étape par étape. Refaire la même chose pour AOI02 et
AOI03 en copiant-collant le code serait la garantie d'un bug : une correction
appliquée à un endroit et pas aux deux autres.

Le principe **DRY** (*Don't Repeat Yourself*) dit : une seule définition, plusieurs
applications. On encapsule la chaîne dans une fonction, et on l'applique.

La fonction ci-dessous diffère de celle du script source sur un point : elle prend
des **chemins explicites** plutôt qu'un répertoire à explorer avec `list.files()`.
Les shapefiles sont livrés à plat dans `datasets/`, donc un `list.files()` sur un
motif `floodDepthA` renverrait les trois zones mêlées, et l'indice `[1]` en
choisirait une au hasard de l'ordre alphabétique. C'est un piège classique des
chemins à plat.

```{r}
#| label: chunk-fonction-analyser
analyser_inondation <- function(chemin_aoi, chemin_flood, batiments_sf,
                                zone_id, pers_par_bat = 5) {

  cat("\n=== analyser_inondation(", zone_id, ") ===\n", sep = "")

  if (!file.exists(chemin_aoi) || !file.exists(chemin_flood)) {
    cat("  *** fichier(s) absent(s), zone ignoree ***\n")
    return(tibble::tibble(
      zone = zone_id, nb_batiments_aoi = NA_integer_,
      nb_batiments_inondes = NA_integer_, pct_batiments_inondes = NA_real_,
      pop_estimee_aoi = NA_real_, pop_inondee = NA_real_,
      couverture_batiments = "fichiers absents"
    ))
  }

  aoi   <- sf::st_make_valid(sf::st_read(chemin_aoi, quiet = TRUE))
  flood <- sf::st_make_valid(sf::st_read(chemin_flood, quiet = TRUE))

  cat("  AOI   :", nrow(aoi), "polygone(s), CRS", sf::st_crs(aoi)$input, "\n")
  cat("  flood :", nrow(flood), "polygone(s)\n")

  surf_aoi <- as.numeric(sum(sf::st_area(sf::st_transform(aoi, crs_mesure)))) / 1e6
  cat("  surface AOI :", round(surf_aoi, 0), "km2 (mesuree en UTM 33N)\n")

  if (sf::st_crs(batiments_sf) != sf::st_crs(aoi)) {
    cat("  harmonisation CRS batiments ->", sf::st_crs(aoi)$input, "\n")
    batiments_sf <- sf::st_transform(batiments_sf, sf::st_crs(aoi))
  }

  bat_aoi     <- sf::st_filter(batiments_sf, aoi)
  bat_inondes <- sf::st_filter(bat_aoi, flood)

  cat("  batiments dans l'AOI :", nrow(bat_aoi), "\n")
  cat("  batiments inondes    :", nrow(bat_inondes), "\n")

  # GARDE-FOU : sans batiment dans la zone, le pourcentage serait 0/0 = NaN.
  # Une unite sans observation N'EST PAS une unite a zero. On le declare.
  couverture <- if (nrow(bat_aoi) == 0) {
    cat("  *** AUCUN batiment : la couche Open Buildings ne couvre pas cette zone ***\n")
    "non couverte par la couche batiments"
  } else if (nrow(bat_aoi) < 50) {
    cat("  *** couverture tres faible (", nrow(bat_aoi),
        " batiments) : resultat non interpretable ***\n", sep = "")
    "couverture insuffisante (< 50 batiments)"
  } else {
    "couverte"
  }

  tibble::tibble(
    zone                  = zone_id,
    nb_batiments_aoi      = nrow(bat_aoi),
    nb_batiments_inondes  = nrow(bat_inondes),
    pct_batiments_inondes = if (nrow(bat_aoi) > 0)
      round(100 * nrow(bat_inondes) / nrow(bat_aoi), 1) else NA_real_,
    pop_estimee_aoi       = if (nrow(bat_aoi) > 0)
      nrow(bat_aoi) * pers_par_bat else NA_real_,
    pop_inondee           = if (nrow(bat_aoi) > 0)
      nrow(bat_inondes) * pers_par_bat else NA_real_,
    couverture_batiments  = couverture
  )
}
```

## 9.2 Application aux trois zones

```{r}
#| label: chunk-application-aoi
# AUCUN unzip() ici : les shapefiles EMSR772 sont livres deja extraits et
# renommes a plat dans datasets/. Le script source decompressait les archives
# AOI02 et AOI03 DANS le dossier de donnees a chaque execution -- un dossier
# d'entrees n'est pas un dossier de travail.

bilan_aoi01_fonction <- bilan_aoi01 %>%
  mutate(couverture_batiments = "couverte (fenetre reduite 5x5 km)")

bilan_aoi02 <- analyser_inondation(
  "datasets/EMSR772_AOI02_areaOfInterestA.shp",
  "datasets/EMSR772_AOI02_floodDepthA.shp",
  batiments_pts, "AOI02 (Makari)"
)

bilan_aoi03 <- analyser_inondation(
  "datasets/EMSR772_AOI03_areaOfInterestA.shp",
  "datasets/EMSR772_AOI03_floodDepthA.shp",
  batiments_pts, "AOI03 (Waza)"
)

bilan_total <- bind_rows(bilan_aoi01_fonction, bilan_aoi02, bilan_aoi03)

cat("\n=== Bilan des trois zones EMSR772 ===\n")
print(bilan_total)

readr::write_csv(bilan_total, "outputs/J09_bilan_trois_zones.csv")
```

::: {.callout-important}
## Le piège de ce module : une fonction juste sur des données qui ne suivent pas

`analyser_inondation()` est correcte. Elle fait exactement ce qu'on lui demande sur
les trois zones. Et pourtant, deux des trois lignes du tableau ne veulent rien dire.

**La raison.** La couche `open_buildings_yagoua.gpkg` a été préparée — voir
`scripts/preparation/preparer_open_buildings_J09.R` — en ne retenant que les
bâtiments situés dans **AOI01 plus une marge de 5 km**. Or les trois zones de
l'activation EMSR772 sont très éloignées : AOI01 est à Yagoua, AOI02 à Makari,
AOI03 à Waza, jusqu'à environ 300 km de distance. La couche de bâtiments **ne
couvre tout simplement pas** AOI02 ni AOI03.

**Ce qui se serait passé sans garde-fou.** `nrow(bat_aoi)` vaut 0, donc
`100 * 0 / 0` renvoie `NaN`, et `0 * 5` renvoie une population de 0. Le tableau
final aurait affiché « 0 bâtiment touché, 0 personne » pour Makari et Waza — deux
zones réellement inondées en 2024. Aucune erreur n'aurait été levée. Un lecteur
pressé aurait conclu que ces zones sont épargnées.

**C'est le mécanisme de l'absence silencieuse**, sous sa forme la plus dangereuse :
un zéro qui ressemble à une mesure. La colonne `couverture_batiments` existe
précisément pour que ce zéro ne puisse pas être lu comme une information.

**La règle générale.** Une unité sans observation reste **sans donnée** : grise sur
une carte, `NA` dans un tableau, jamais zéro. Le seuil en dessous duquel on refuse
d'interpréter — ici 50 bâtiments — est **déclaré dans le code**, pas subi.

**Ce qu'il faudrait faire pour vraiment traiter AOI02 et AOI03** : retourner aux
tuiles Open Buildings d'origine et refaire l'étape de préparation sur les trois
emprises. Ces tuiles ne sont pas livrées avec la journée — c'est une limite assumée
du matériel, pas un oubli.
:::

```{r}
#| label: chunk-graphes-bilan
#| fig-height: 4.5
# On ne trace QUE les zones effectivement couvertes. Tracer une barre a zero
# pour une zone non couverte reviendrait a affirmer qu'elle n'a pas ete
# touchee -- exactement ce qu'on veut eviter.
bilan_tracable <- bilan_total %>%
  filter(couverture_batiments %in%
           c("couverte", "couverte (fenetre reduite 5x5 km)"))

cat("Zones tracables :", nrow(bilan_tracable), "sur", nrow(bilan_total), "\n")
cat("Zones ecartees  :",
    paste(bilan_total$zone[!bilan_total$zone %in% bilan_tracable$zone],
          collapse = ", "), "\n")

if (nrow(bilan_tracable) > 0) {
  g_bilan <- bilan_tracable %>%
    select(zone, nb_batiments_aoi, nb_batiments_inondes) %>%
    tidyr::pivot_longer(-zone, names_to = "categorie", values_to = "nb") %>%
    mutate(categorie = recode(categorie,
                              nb_batiments_aoi = "Total dans la zone",
                              nb_batiments_inondes = "Touches par l'inondation")) %>%
    ggplot(aes(x = zone, y = nb, fill = categorie)) +
    geom_col(position = "dodge") +
    scale_fill_manual(values = c("Total dans la zone" = "#AEC6CF",
                                 "Touches par l'inondation" = "#C23B22")) +
    labs(
      title = "Batiments exposes aux inondations -- EMSR772, Yagoua 2024",
      subtitle = "Seules les zones couvertes par la couche Open Buildings sont tracees",
      x = NULL, y = "Nombre de batiments", fill = NULL
    ) +
    theme_minimal() +
    theme(legend.position = "bottom")

  print(g_bilan)
  ggsave("outputs/J09_bilan_zones.png", g_bilan, width = 8, height = 4.5, dpi = 180)
}
```

::: {.callout-tip}
## Lecture de la figure — bilan par zone

**Ce que la figure code.** Deux barres par zone : le nombre total de bâtiments
détectés (confiance ≥ 0,7) et le nombre dont le centroïde tombe dans un polygone
d'inondation.

**Ce que les choix techniques font.** Les zones non couvertes par la couche de
bâtiments sont **absentes du graphique**, et le `cat()` juste au-dessus les nomme.
C'est une décision de méthode : les afficher à zéro aurait produit une affirmation
fausse. Les barres sont côte à côte (`position = "dodge"`) et non empilées : empiler
« touchés » sur « total » compterait deux fois les mêmes bâtiments, une erreur
fréquente quand une catégorie est un sous-ensemble de l'autre.

**Ce qui se lit.** L'ordre de grandeur de l'exposition sur la fenêtre étudiée.

**Ce qui ne se lit pas.** Toute comparaison entre zones, puisqu'une seule est
documentée. Et le total lui-même n'est pas un bilan de l'inondation de Yagoua : il
porte sur une fenêtre de quelques kilomètres carrés, choisie pour la fluidité des
traitements, dans une AOI officielle de plusieurs milliers de kilomètres carrés.
:::

# Fin de journée

## Glossaire, par domaine

### Télédétection et capteurs

| Terme | Définition |
|---|---|
| **Réflectance** | part du rayonnement incident renvoyée par une surface, entre 0 et 1. C'est la grandeur physique mesurée ; les valeurs d'un fichier Sentinel-2 L2A sont des entiers = réflectance × 10 000. |
| **Bande spectrale** | intervalle de longueurs d'onde dans lequel le capteur intègre l'énergie reçue. Sentinel-2 en a 13. |
| **Résolution spatiale** | taille au sol d'un pixel. Fixe ce qui est observable et ce qui ne le sera jamais. |
| **Résolution spectrale** | nombre et finesse des bandes. Décide de la capacité à distinguer deux matériaux voisins. |
| **Résolution temporelle** | délai de revisite. 5 jours pour Sentinel-2, 16 pour Landsat, 1 pour MODIS. |
| **Résolution radiométrique** | nombre de niveaux distinguables. 12 bits = mesure ; 8 bits = image d'apparence, sans valeur physique. |
| **Niveau L1C / L2A** | L1C = réflectance au sommet de l'atmosphère ; L2A = réflectance de surface après correction atmosphérique — un modèle, pas une mesure. |
| **Optique / radar** | l'optique mesure la lumière solaire réfléchie (inutilisable de nuit ou sous nuage) ; le radar émet son propre signal et traverse les nuages. Une inondation se cartographie au radar. |
| **Indice de différence normalisée** | (A − B) / (A + B). Borné à [−1, 1], partiellement insensible à l'éclairement. NDVI, NDBI, MNDWI. |
| **Pixel mixte** | pixel contenant plusieurs types de surface. Sa valeur est une moyenne, elle ne correspond à aucune surface réelle. |
| **Nodata** | absence de mesure. Doit être masquée **avant** tout calcul d'indice, sinon le dénominateur dégénère. |

### Produits dérivés utilisés aujourd'hui

| Terme | Définition |
|---|---|
| **GHS-BUILT-S** | surface bâtie en m² par cellule de 100 m (GHSL, Commission européenne). Ni hauteur, ni usage, ni occupation. |
| **Grille Mollweide (ESRI:54009)** | projection **équivalente** utilisée par GHSL : les surfaces y sont justes, les formes déformées. |
| **WorldPop** | grille de population à 100 m produite par désagrégation d'un total administratif à l'aide de covariables. Un modèle, pas un recensement. |
| **Open Buildings** | empreintes de bâtiments détectées par apprentissage (Google Research), avec un champ `confidence` entre 0 et 1. |
| **Copernicus EMS** | service de cartographie rapide post-catastrophe. Produits vectoriels : `areaOfInterest`, `floodDepth`, `observedEvent`, `imageFootprint`. |
| **`floodDepth`** | classe de profondeur **estimée** en croisant l'étendue d'eau observée et un modèle numérique de terrain. Pas un relevé. |
| **OpenStreetMap / Overpass** | base géographique collaborative ; API publique d'interrogation, à usage limité. Couverture hétérogène. |

### Vocabulaire spatial et cartographique

| Terme | Définition |
|---|---|
| **CRS** | système de coordonnées de référence. EPSG:4326 en degrés ; EPSG:32633 (UTM 33N) en mètres. |
| **Projection conforme / équivalente** | conforme = conserve les angles (UTM) ; équivalente = conserve les surfaces (Mollweide). Aucune ne fait les deux. |
| **`sf_use_s2()`** | bascule entre le moteur sphérique s2 et le moteur planaire GEOS. |
| **`st_make_valid()`** | répare les géométries invalides (auto-intersections notamment). |
| **`crop` / `mask`** | `crop` réduit à l'emprise rectangulaire ; `mask` met à NA hors du polygone. Toujours `crop` avant `mask`. |
| **Mosaïque** | assemblage de tuiles adjacentes en un raster unique. |
| **Statistique zonale** | agrégation des cellules d'un raster à l'intérieur de polygones. |
| **Pondération par fraction de cellule** | ce que fait `exact_extract` : une cellule couverte à 30 % compte pour 30 %. |
| **Prédicat spatial** | relation testée par une jointure : `st_intersects`, `st_within`, `st_contains`… Le prédicat change le résultat. |
| **Discrétisation** | découpage d'une variable continue en classes : quantiles (contraste maximal), intervalles égaux (fidèle aux valeurs), Jenks (minimise la variance intra-classe). Trois images du même tableau. |
| **Palette séquentielle / divergente / qualitative** | ordre simple / point neutre significatif / catégories sans ordre. |
| **Choroplèthe** | carte où la couleur d'une unité code une valeur agrégée sur cette unité. |

### Statistique spatiale et pièges de raisonnement

| Terme | Définition |
|---|---|
| **MAUP** | les résultats dépendent de la maille d'agrégation (effet d'échelle) et du tracé des frontières (effet de zonage). Aucune maille n'est neutre. |
| **Erreur écologique** | attribuer à un individu ce qui n'est vrai que de l'agrégat. Risque permanent de la choroplèthe. |
| **Gain absolu / croissance relative** | une différence / un rapport. Ils ne classent pas les territoires dans le même ordre. |
| **Spearman / Pearson** | corrélation sur les rangs / corrélation linéaire. Spearman résiste aux valeurs extrêmes. |
| **Sensibilité au seuil** | variation d'un résultat quand on déplace un paramètre (confiance 0,7, occupation × 5). Un résultat qui bascule n'est pas un résultat. |
| **Fourchette plutôt que point** | quand plusieurs méthodes défendables divergent, le rendu honnête est l'intervalle qu'elles délimitent, pas la moyenne. |

## Récapitulatif des fonctions clés

| Fonction | Paquet | Ce qu'elle fait | Le piège associé |
|---|---|---|---|
| `sf_use_s2(FALSE)` | sf | passe au moteur planaire GEOS | rend obligatoire la reprojection avant mesure |
| `st_read()` | sf | lit une couche vectorielle | toujours enchaîner `st_make_valid()` |
| `st_layers()` | sf | liste les couches d'un GeoPackage | un `.gpkg` en contient souvent plusieurs |
| `st_make_valid()` | sf | répare les géométries | à faire **à la lecture**, pas au moment de l'erreur |
| `st_transform()` | sf | change de CRS | mesurer sans transformer donne des degrés carrés |
| `st_area()` / `st_length()` | sf | surface / longueur | n'ont de sens que dans un CRS métrique |
| `st_filter()` | sf | garde les objets qui touchent une zone | garde l'objet **entier** : faux pour des lignes |
| `st_intersection()` | sf | découpe géométriquement | peut renvoyer une GEOMETRYCOLLECTION |
| `st_collection_extract()` | sf | extrait un type de géométrie | indispensable après `st_intersection` sur des lignes |
| `st_join()` | sf | jointure spatiale attributaire | **duplique** les lignes en cas de recouvrement : compter avant/après |
| `st_union()` | sf | fusionne des polygones | évite le double comptage des zones qui se recouvrent |
| `st_centroid()` | sf | centre d'une géométrie | peut tomber **hors** d'un polygone concave |
| `rast()` | terra | ouvre un raster | vérifier emprise, CRS, résolution **réels** |
| `mosaic()` | terra | assemble des tuiles | vérifier que les millésimes ont les mêmes tuiles |
| `crop()` / `mask()` | terra | réduit / met à NA | `crop` d'abord, `mask` ensuite |
| `global()` | terra | statistique sur tout le raster | `na.rm = TRUE` change le résultat, pas seulement l'affichage |
| `compareGeom()` | terra | les grilles sont-elles alignées ? | à appeler avant toute opération entre deux rasters |
| `exact_extract()` | exactextractr | statistique zonale pondérée | suppose l'homogénéité **dans** chaque cellule |
| `opq()` / `osmdata_sf()` | osmdata | interroge Overpass | prévoir `tryCatch` + repli local et `setTimeLimit` |
| `tmap_mode()` | tmap | statique / interactif | `"view"` embarque les géométries : jamais dans un rendu |

## Exercices — chacun porte un piège nommé

**Exercice 1 — le piège du millésime absent.**
Modifiez `charger_ghsl()` pour charger le millésime 2020. Que se passe-t-il ?
Repérez l'endroit exact où l'erreur apparaît, et comparez-le à l'endroit où le
problème est réellement né. *Question de méthode : quel contrôle aurait signalé le
problème à sa source plutôt que dix lignes plus loin ?*

**Exercice 2 — le piège de la maille (MAUP).**
Refaites la typologie en quatre profils du module 4.4 sur les 58 départements au
lieu des 10 régions. Combien de départements du Littoral se retrouvent dans un
profil différent de celui de leur région ? *Question de méthode : laquelle des deux
typologies est « la bonne » ? Justifiez par la décision qu'on cherche à éclairer.*

**Exercice 3 — le piège de la discrétisation.**
Reproduisez la carte de la part bâtie 2025 en trois versions : quantiles, intervalles
égaux, Jenks (`classInt::classIntervals`). Quelle version donne l'impression d'un
pays homogène ? laquelle d'un pays coupé en deux ? *Question de méthode : les trois
images sont exactes et racontent trois histoires. Que doit-on écrire sous une carte
pour que le lecteur puisse s'en défendre ?*

**Exercice 4 — le piège du seuil.**
Refaites tout le module 6 avec un seuil de confiance de 0,5 puis de 0,9. De combien
varie la part de bâtiments touchés ? *Question de méthode : à partir de quelle
amplitude de variation faut-il renoncer à publier un chiffre unique ?*

**Exercice 5 — le piège du prédicat spatial.**
Le module 6 compte un bâtiment comme touché si son **centroïde** intersecte un
polygone d'inondation. Recomptez en utilisant les **empreintes polygonales**
(`st_intersects` sur les polygones, sans passer par les centroïdes). Combien de
bâtiments changent de statut ? *Question de méthode : lequel des deux comptages
répond à la question « combien de familles ont de l'eau chez elles » ?*

**Exercice 6 — le piège des deux méthodes.**
Calculez la part de population touchée par les trois méthodes : centroïdes × 5,
`exact_extract` sur WorldPop, surface bâtie inondée. Écrivez trois phrases, une par
méthode, précisant **ce qui est compté**. *Question de méthode : quelle fourchette
publieriez-vous dans un rapport destiné à dimensionner une distribution de vivres ?*

**Exercice 7 — le piège du zéro qui n'en est pas un.**
Retirez le garde-fou de `analyser_inondation()` et relancez sur AOI02. Qu'affiche le
tableau ? Que conclurait un lecteur qui ne connaît pas la provenance de la couche de
bâtiments ? *Question de méthode : quelle colonne minimale doit accompagner tout
tableau de résultats territoriaux ?*

**Exercice 8 — le piège de la longueur contre la connectivité.**
Le module 8 mesure une longueur de route inondée. Proposez, sans l'implémenter, un
indicateur qui mesurerait la **perte d'accessibilité** plutôt que la longueur.
*Question de méthode : pourquoi 0,5 km coupé peut-il être plus grave que 3 km ?*

## Prolongements

**Vers le J10 — les données spatiales au service des politiques publiques.**
Cette journée a produit des indicateurs d'exposition ; le J10 les met en face de
décisions. On y retrouvera `exact_extract()` sur des rasters climatiques ERA5, la
jointure spatiale de points d'événements (ACLED) vers des polygones administratifs —
avec le même piège de MAUP —, et l'estimation en petits domaines, qui répond
précisément à la question laissée ouverte ici : que faire quand l'unité territoriale
repose sur trop peu d'observations ?

**Vers le J11 — restitution et communication.**
Les cartes de cette journée sont des cartes de travail. Le J11 traite de leur mise en
forme pour un public non technique : hiérarchie visuelle, choix de la maille en
fonction du message, et surtout la mention obligatoire des hypothèses sous la carte —
le seuil de 0,7, l'hypothèse × 5, la fenêtre de 5 × 5 km, la définition GHS-BUILT de
« bâti ». Une carte publiée sans ces mentions transporte l'autorité visuelle du
produit sans son incertitude.

**Au-delà de l'atelier.**

- **Séries temporelles GHS-BUILT.** Le produit existe pour 1975, 1990, 2000, 2015,
  2020, 2025, 2030. Une trajectoire à six points en dit plus que deux dates, et
  permet de distinguer une croissance continue d'un décrochage.
- **Analyse de graphe sur le réseau routier.** Composantes connexes avant et après
  retrait des tronçons inondés : c'est l'exercice 8, et c'est le vrai indicateur
  opérationnel.
- **Radar Sentinel-1 en accès direct.** Refaire soi-même la délimitation d'une
  inondation, plutôt que de consommer le produit EMS. C'est la seule façon de
  comprendre ce que le produit contient.
- **Calibrer l'hypothèse d'occupation.** Le facteur 5 peut être remplacé par une
  taille moyenne de ménage issue du RGPH ou de l'EDS, ventilée par région. C'est un
  travail de démographe, et c'est là que cette journée rejoint le cœur du métier
  des participants.

## Récapitulatif des chiffres à ne pas citer hors contexte

| Chiffre | Portée réelle | Pourquoi il ne se cite pas seul |
|---|---|---|
| Bâtiments et population de la fenêtre AOI01 | fenêtre ad hoc de ~5 × 5 km | l'AOI01 officielle fait plusieurs milliers de km² |
| Population estimée (× 5) | hypothèse d'occupation non calibrée | varie du simple au double selon le facteur retenu |
| Part de bâtiments touchés | seuil de confiance 0,7, prédicat sur centroïdes | change avec le seuil et avec le prédicat |
| Longueur de route inondée | dépend de la complétude d'OSM sur la zone | une route non cartographiée n'est jamais « coupée » |
| Gain de bâti 2015-2025 | dépend de la symétrie de couverture des tuiles | une tuile manquante fabrique un gain fictif |
| Croissance relative par unité | seuil de 1 km² de bâti initial déclaré | sous ce seuil, le taux est un artefact du dénominateur |
| AOI02 et AOI03 | non couvertes par la couche de bâtiments | leurs zéros ne sont pas des mesures |

```{r}
#| label: chunk-fin
cat("=== Fin de la journee J09 ===\n")
cat("Fichiers produits dans outputs/ :\n")
sorties <- list.files("outputs", pattern = "^J09_")
if (length(sorties)) cat(paste0("  ", sorties), sep = "\n") else
  cat("  (aucun -- verifier que les donnees sont bien dans datasets/)\n")
cat("\nRappel : tous les chiffres du cas Yagoua portent sur une fenetre de ~5 x 5 km,\n")
cat("sous l'hypothese de", pers_par_batiment, "personnes par batiment et un seuil de\n")
cat("confiance de", seuil_confiance, ". Ils ne constituent pas un bilan de l'inondation.\n")
```



