---
title: "J7 — Cartographie de la population à haute résolution"
subtitle: "Atelier IFORD × GDSG · Yaoundé · 4 août 2026"
author: "Edith Darin (conception complète) · Ramesesse Dzita (intégration IFORD)"
date: "2026-08-04"
lang: fr
format:
  html:
    toc: true
    toc-depth: 3
    toc-location: left
    number-sections: true
    code-fold: false
    code-tools: true
    theme: cosmo
    df-print: paged
  pdf:
    toc: true
    number-sections: true
execute:
  echo: true
  warning: false
  message: false
bibliography: ../_commons/helpers/citations.bib
---

# Objectifs et plan {#sec-objectifs}

Septième jour : on bascule de l'**agrégat administratif** (le ménage, la région, le département vus jusqu'à J6) vers la **cartographie carroyée** — chaque cellule de 100 m × 100 m porte une estimation de population. Cette résolution change tout : on peut cibler un quartier, un campus, un corridor routier, une zone informelle. On apprend à manipuler trois produits mondiaux (WorldPop, GHSL, données administratives COD-PS), à les comparer méthodologiquement, et à extraire la population de n'importe quelle zone d'intérêt.

Le matériel suit l'**architecture en 9 exercices** conçue par Edith Darin (Senior Researcher, ex-WorldPop/Oxford, GDSG/IFORD). On préserve fidèlement ses choix méthodologiques et son progression pédagogique, en ajoutant la convention IFORD « expliquer chaque commande avant son exécution ».

# Setup commun {#sec-setup}

On charge les packages du jour et le helper IFORD qui résout les chemins vers les datasets (WorldPop, GADM, COD-PS) sans avoir à se soucier du `working directory`.

```{r}
#| label: setup
library(sf)
library(dplyr)
library(ggplot2)
library(tidyr)
library(readr)
library(terra)
library(tmap)
library(exactextractr)
library(scales)
library(tibble)
# `mapedit` et `leaflet` sont charges plus loin dans l'Exercice 5 uniquement
# (session R interactive obligatoire, bloc en eval: false dans le rendu HTML).

source("../_commons/helpers/fetch_data.R")
```

Les helpers `fetch_*()` du J7 pointent vers `pedagogie/datasets/cameroun/jour_07_population/` (les TIF lourds sont exclus du repo via `.gitignore` mais restent en local pour la démo).

# Exercice 0 — Choroplèthe de la population administrative {#sec-ex0}

> **Objectif** : joindre la table `cmr_admpop_adm1_2025.csv` (population OCHA COD-PS) aux limites GADM et produire un choroplèthe de la population totale.

## Charger les deux jeux

`read_csv` lit la table tabulaire. `st_read` lit une couche spécifique d'un GeoPackage (un fichier GPKG peut contenir plusieurs couches — ici `ADM_ADM_1`, `ADM_ADM_2`, `ADM_ADM_0`).

```{r}
#| label: ex0-load
pop_adm1 <- read_csv(fetch_admpop_adm1_cmr_2025(), show_col_types = FALSE)
cmr1     <- st_read(fetch_gadm_cmr_gpkg(), layer = "ADM_ADM_1", quiet = TRUE)

cat("CSV :", nrow(pop_adm1), "lignes,", ncol(pop_adm1), "colonnes\n")
cat("GADM ADM1 :", nrow(cmr1), "régions / CRS :", st_crs(cmr1)$input, "\n")
```

## Diagnostic de jointure : comparer les clés

`setdiff(x, y)` retourne les éléments de `x` absents de `y`. C'est notre arme pour quantifier les non-correspondances **avant** la jointure. GADM stocke parfois les noms en français, parfois en anglais — il faut tester les deux clés.

```{r}
#| label: ex0-cles
cat("Non-correspondances ADM1_EN :",
    paste(setdiff(cmr1$NAME_1, pop_adm1$ADM1_EN), collapse = ", "), "\n")
cat("Non-correspondances ADM1_FR :",
    paste(setdiff(cmr1$NAME_1, pop_adm1$ADM1_FR), collapse = ", "), "\n")
```

::: {.callout-tip title="Point formateur (Edith)"}
GADM utilise souvent les noms français pour le Cameroun → `ADM1_FR`. Toujours afficher les deux séries de noms avant de choisir la clé. `T_TL` = total, `F_TL` = femmes, `M_TL` = hommes ; le CSV contient aussi `T_00_04`...`T_80Plus` pour la pyramide des âges.
:::

## Jointure et vérification

```{r}
#| label: ex0-join
cmr1_pop <- cmr1 |>
  left_join(pop_adm1 |> select(ADM1_FR, T_TL, F_TL, M_TL),
            by = c("NAME_1" = "ADM1_FR"))

cat("Régions sans match (NA dans T_TL) :", sum(is.na(cmr1_pop$T_TL)), "\n")
```

Si zéro NA : jointure complète, on peut cartographier en confiance.

## Choroplèthe

`geom_sf` rend les polygones ; `aes(fill = T_TL)` mappe la couleur sur la population totale. `scale_fill_viridis_c(option = "plasma")` applique une palette continue (jaune → magenta) lisible et perceptuellement uniforme. `labels = comma` formate les milliers (`1,234,567`).

```{r}
#| label: ex0-carte
#| fig-width: 8
#| fig-height: 7
ggplot(cmr1_pop) +
  geom_sf(aes(fill = T_TL), colour = "white", linewidth = 0.3) +
  scale_fill_viridis_c(option = "plasma", labels = comma) +
  labs(title    = "Population par région au Cameroun, 2025",
       subtitle = "Source : OCHA COD-PS Cameroun (cmr_admpop_adm1_2025)",
       fill     = "Population") +
  theme_minimal()
```

::: {.callout-warning title="Question 2 (Edith)"}
Quelle région a la population la plus élevée ? La plus faible ? Pourquoi un choroplèthe peut-il être **trompeur** pour comparer des régions de tailles très différentes ?
:::

# Exercice 0b — Ratio femmes/hommes {#sec-ex0b}

> **Objectif** : calculer et cartographier le ratio F/H par région. Introduire la notion de **variable dérivée** et la palette divergente.

`mutate(ratio_fm = F_TL / M_TL)` crée une nouvelle colonne. `scale_fill_gradient2(midpoint = 1)` centre la palette sur 1 : les valeurs > 1 (plus de femmes) virent au rouge, < 1 (plus d'hommes) au bleu. C'est l'usage canonique des **palettes divergentes**.

```{r}
#| label: ex0b-ratio
#| fig-width: 8
#| fig-height: 7
cmr1_pop <- cmr1_pop |> mutate(ratio_fm = F_TL / M_TL)

ggplot(cmr1_pop) +
  geom_sf(aes(fill = ratio_fm), colour = "white", linewidth = 0.3) +
  scale_fill_gradient2(
    low      = "#2166AC",
    mid      = "white",
    high     = "#B2182B",
    midpoint = 1,
    labels   = number_format(accuracy = 0.01)
  ) +
  labs(title = "Ratio femmes / hommes par région, Cameroun 2025",
       fill  = "F/H") +
  theme_minimal()
```

::: {.callout-warning title="Question 3 (Edith)"}
Que signifie un ratio > 1 ? < 1 ? Dans quelles régions le déséquilibre est-il le plus marqué ? Quelles explications (migrations vers les villes, régions agricoles…) ?
:::

# Exercice 0c — Part de la population jeune {#sec-ex0c}

> **Objectif** : calculer la part des 0-14 ans dans la population totale via agrégation de colonnes d'âge.

La table COD-PS contient une **pyramide des âges** : `T_00_04`, `T_05_09`, `T_10_14`, … On somme les 3 premières classes pour obtenir les < 15 ans, puis on rapporte au total `T_TL` pour avoir la part en pourcentage.

```{r}
#| label: ex0c-jeunes
#| fig-width: 8
#| fig-height: 7
cmr1_pop <- cmr1_pop |>
  left_join(
    pop_adm1 |>
      mutate(jeunes_0_14     = T_00_04 + T_05_09 + T_10_14,
             part_jeunes_pct = 100 * jeunes_0_14 / T_TL) |>
      select(ADM1_FR, jeunes_0_14, part_jeunes_pct),
    by = c("NAME_1" = "ADM1_FR")
  )

ggplot(cmr1_pop) +
  geom_sf(aes(fill = part_jeunes_pct), colour = "white", linewidth = 0.3) +
  scale_fill_viridis_c(option = "magma") +
  labs(title    = "Part de la population de moins de 15 ans",
       subtitle = "Cameroun, 2025",
       fill     = "% 0-14 ans") +
  theme_minimal()
```

::: {.callout-warning title="Question 4 (Edith)"}
Quelles régions ont la plus forte proportion de jeunes ? Y a-t-il une corrélation avec la population totale de la région ?
:::

# Exercice 1 — Grille WorldPop 2025 avec tmap {#sec-ex1}

> **Objectif** : charger le raster WorldPop 2025 et l'explorer de façon interactive.

`rast()` ouvre le GeoTIFF sans charger les pixels en RAM (pointeur sur disque). `print(raster)` affiche les métadonnées : dimensions, CRS, étendue, résolution.

```{r}
#| label: ex1-load
pop_2025 <- rast(fetch_worldpop_constrained_cmr(2025))
print(pop_2025)
cat("Résolution (degrés) :", res(pop_2025), "\n")
cat("Nombre de cellules :", ncell(pop_2025), "\n")
cat("CRS :", crs(pop_2025, describe = TRUE)$name, "\n")
```

::: {.callout-note title="Question 5 (Edith)"}
Quelle est la résolution en degrés ? À combien de mètres cela correspond-il à l'équateur ? Que représente la valeur d'une cellule ?
:::

## Visualisation interactive

`tmap_mode("view")` bascule en Leaflet : zoom, clic sur les cellules pour lire la valeur. `tm_scale_intervals(n = 7, style = "quantile")` découpe en 7 classes égales en effectif (la palette `brewer.yl_or_rd` est séquentielle jaune→rouge, adaptée pour une variable positive).

```{r}
#| label: ex1-view
#| eval: false
tmap_mode("view")

tm_shape(pop_2025) +
  tm_raster(
    col.scale  = tm_scale_intervals(n = 7, style = "quantile",
                                    values = "brewer.yl_or_rd"),
    col.legend = tm_legend(title = "Population (hab/cellule)"),
    col_alpha  = 0.8
  ) +
  tm_shape(cmr1) +
  tm_borders(col = "grey30", lwd = 0.5)
```

::: {.callout-warning title="Question 6 (Edith)"}
Quelles zones montrent la plus forte concentration de population ? À quoi ressemble la grille autour de Yaoundé et Douala ?
:::

## Mode statique pour export

```{r}
#| label: ex1-static
#| fig-width: 8
#| fig-height: 6
tmap_mode("plot")

tm_shape(pop_2025) +
  tm_raster(
    col.scale  = tm_scale_intervals(n = 7, style = "quantile",
                                    values = "brewer.yl_or_rd"),
    col.legend = tm_legend(title = "Population (hab/cellule)")
  ) +
  tm_shape(cmr1) +
  tm_borders(col = "grey40", lwd = 0.5) +
  tm_title("Population carroyée WorldPop 2025 — Cameroun")
```

# Exercice 2 — Population à Yaoundé en 2025 {#sec-ex2}

> **Objectif** : localiser Yaoundé dans ADM2, recadrer le raster sur le département du Mfoundi et calculer la population estimée.

## Filtrer le département du Mfoundi

Yaoundé est dans le **département du Mfoundi**, région Centre. `filter(NAME_2 == "Mfoundi")` extrait le polygone correspondant depuis ADM2.

```{r}
#| label: ex2-mfoundi
cmr2    <- st_read(fetch_gadm_cmr_gpkg(), layer = "ADM_ADM_2", quiet = TRUE)
yaounde <- cmr2 |> filter(NAME_2 == "Mfoundi")
cat("Mfoundi (Yaoundé) :", as.numeric(st_area(yaounde)) / 1e6, "km²\n")
```

## Crop + mask + global

Trois étapes systématiques pour extraire un effectif :

1. **Reprojeter** le polygone dans le CRS du raster (sinon erreur). `vect()` convertit un objet `sf` en `SpatVector` (le format de `terra`).
2. `crop(raster, polygone)` réduit le raster à l'emprise rectangulaire du polygone (gain mémoire).
3. `mask(raster, polygone)` met `NA` hors du polygone précis.
4. `global(raster, "sum", na.rm = TRUE)` somme toutes les cellules non-NA.

```{r}
#| label: ex2-extract
yaounde_v        <- vect(st_transform(yaounde, crs(pop_2025)))
pop_2025_yde     <- mask(crop(pop_2025, yaounde_v), yaounde_v)
pop_yaounde_2025 <- global(pop_2025_yde, "sum", na.rm = TRUE)$sum

cat("Population estimée à Yaoundé (Mfoundi) en 2025 :",
    format(round(pop_yaounde_2025), big.mark = " "), "habitants\n")
```

## Carte avec superposition satellite

`tm_basemap(c("Esri.WorldImagery", "OpenStreetMap"))` ajoute un sélecteur de fond de carte dans le Viewer. Permet de basculer entre satellite (voir le bâti réel) et OSM (voir les voies et noms) — superposer WorldPop dessus révèle les concordances et écarts.

```{r}
#| label: ex2-carte-satellite
#| eval: false
tmap_mode("view")

tm_basemap(c("Esri.WorldImagery", "OpenStreetMap")) +
  tm_shape(pop_2025_yde) +
  tm_raster(
    col.scale  = tm_scale_intervals(n = 7, style = "quantile",
                                    values = "brewer.yl_or_rd"),
    col.legend = tm_legend(title = "Population (hab/cellule)"),
    col_alpha  = 0.6
  ) +
  tm_shape(yaounde) +
  tm_borders(col = "white", lwd = 2) +
  tm_title("WorldPop 2025 sur imagerie satellite — Yaoundé")
```

::: {.callout-tip title="Point formateur (Edith)"}
Observations à commenter avec les étudiants : (i) les fortes valeurs WorldPop coïncident avec les zones de bâti dense ; (ii) les zones périurbaines récentes ou informelles peuvent être sous-estimées ; (iii) la végétation (forêt, parcs, berges) a des valeurs proches de zéro ; (iv) la résolution de 100 m lisse les variations infra-bloc.
:::

::: {.callout-warning title="Question 7 (Edith)"}
La population semble-t-elle uniformément distribuée dans le département ? Les fortes valeurs WorldPop coïncident-elles avec les zones de bâti dense visibles sur le satellite ?
:::

# Exercice 3 — Population à Yaoundé en 2015 (autonomie) {#sec-ex3}

> **Objectif** : reproduire l'exercice 2 sur l'année 2015. Structure identique — c'est l'occasion d'insister sur la **réutilisation de code**.

```{r}
#| label: ex3-2015
pop_2015         <- rast(fetch_worldpop_constrained_cmr(2015))
yaounde_v_2015   <- vect(st_transform(yaounde, crs(pop_2015)))
pop_2015_yde     <- mask(crop(pop_2015, yaounde_v_2015), yaounde_v_2015)
pop_yaounde_2015 <- global(pop_2015_yde, "sum", na.rm = TRUE)$sum

cat("Population estimée à Yaoundé en 2015 :",
    format(round(pop_yaounde_2015), big.mark = " "), "habitants\n")
```

::: {.callout-warning title="Question 8 (Edith)"}
La carte 2015 ressemble-t-elle à celle de 2025 ? Quels changements observez-vous visuellement (zones nouvellement bâties, densification du centre, étalement urbain) ?
:::

# Exercice 4 — Comparaison 2015-2025 + agrégation par région {#sec-ex4}

> **Objectif** : comparer les effectifs Yaoundé 2015 vs 2025 puis agréger la grille WorldPop par région.

## Comparaison directe Yaoundé

```{r}
#| label: ex4-yde
cat("2015 :", format(round(pop_yaounde_2015), big.mark = " "), "habitants\n")
cat("2025 :", format(round(pop_yaounde_2025), big.mark = " "), "habitants\n")
cat("Croissance :",
    round(100 * (pop_yaounde_2025 - pop_yaounde_2015) / pop_yaounde_2015, 1),
    "%\n")
```

## Agrégation par région avec `exactextractr`

`exact_extract(raster, polygones, "sum")` est **5 à 10× plus rapide** que `terra::extract` sur des gros rasters, parce qu'il exploite la fraction de chaque pixel qui tombe dans le polygone (précision aux bords + parallélisation interne).

```{r}
#| label: ex4-extract
pop_2025_par_region <- exact_extract(pop_2025,
                                     st_transform(cmr1, crs(pop_2025)), "sum")
pop_2015_par_region <- exact_extract(pop_2015,
                                     st_transform(cmr1, crs(pop_2015)), "sum")

regions_pop <- cmr1 |>
  st_drop_geometry() |>
  select(NAME_1) |>
  mutate(pop_worldpop_2015 = round(pop_2015_par_region),
         pop_worldpop_2025 = round(pop_2025_par_region),
         variation         = pop_worldpop_2025 - pop_worldpop_2015,
         croissance_pct    = round(100 * variation / pop_worldpop_2015, 1)) |>
  arrange(desc(pop_worldpop_2025))

regions_pop
```

## Confronter WorldPop au CSV officiel

```{r}
#| label: ex4-totaux
cat("Total WorldPop 2025  :", format(sum(regions_pop$pop_worldpop_2025), big.mark = " "), "\n")
cat("Total officiel CSV   :", format(sum(pop_adm1$T_TL), big.mark = " "), "\n")
cat("Écart relatif        :",
    round(100 * (sum(regions_pop$pop_worldpop_2025) - sum(pop_adm1$T_TL)) /
          sum(pop_adm1$T_TL), 2), "%\n")
```

::: {.callout-warning title="Question 9 (Edith)"}
Quel est l'écart en % entre le total WorldPop 2025 et le total officiel du CSV ? Comment l'expliquer ? WorldPop est-il contraint par les chiffres officiels ?
:::

## Carte côte-à-côte avec breaks communs

**Règle d'or** : pour comparer 2 cartes raster temporelles, il faut des **classes communes**, sinon le biais visuel est garanti. On calcule les quantiles **sur la concaténation des deux rasters**.

```{r}
#| label: ex4-arrange
#| fig-width: 12
#| fig-height: 5
cmr0          <- st_read(fetch_gadm_cmr_gpkg(), layer = "ADM_ADM_0", quiet = TRUE)
cmr0_v_2025   <- vect(st_transform(cmr0, crs(pop_2025)))
pop_2025_cmr  <- mask(crop(pop_2025, cmr0_v_2025), cmr0_v_2025)
cmr0_v_2015   <- vect(st_transform(cmr0, crs(pop_2015)))
pop_2015_cmr  <- mask(crop(pop_2015, cmr0_v_2015), cmr0_v_2015)

breaks_communs <- quantile(
  c(values(pop_2025_cmr), values(pop_2015_cmr)),
  probs = seq(0, 1, length.out = 8), na.rm = TRUE
)

tmap_mode("plot")
tmap_arrange(
  tm_shape(pop_2015_cmr) +
    tm_raster(col.scale = tm_scale_intervals(breaks = breaks_communs,
                                             values = "brewer.yl_or_rd")) +
    tm_shape(cmr1) + tm_borders(col = "grey40", lwd = 0.3) +
    tm_title("2015"),
  tm_shape(pop_2025_cmr) +
    tm_raster(col.scale = tm_scale_intervals(breaks = breaks_communs,
                                             values = "brewer.yl_or_rd")) +
    tm_shape(cmr1) + tm_borders(col = "grey40", lwd = 0.3) +
    tm_title("2025"),
  ncol = 2
)
```

# Exercice 4b — Projection WorldPop 2030 {#sec-ex4b}

> **Objectif** : étendre la comparaison temporelle à 2030 pour visualiser la trajectoire de croissance de Yaoundé.

```{r}
#| label: ex4b-2030
pop_2030         <- rast(fetch_worldpop_constrained_cmr(2030))
yaounde_v_2030   <- vect(st_transform(yaounde, crs(pop_2030)))
pop_2030_yde     <- mask(crop(pop_2030, yaounde_v_2030), yaounde_v_2030)
pop_yaounde_2030 <- global(pop_2030_yde, "sum", na.rm = TRUE)$sum

evol_yaounde <- tibble(
  annee      = c(2015, 2025, 2030),
  population = c(round(pop_yaounde_2015),
                 round(pop_yaounde_2025),
                 round(pop_yaounde_2030))
) |>
  mutate(croissance_vs_2015 = round(100 * (population - population[1]) /
                                    population[1], 1))

evol_yaounde
```

## Graphique d'évolution

```{r}
#| label: ex4b-graph
#| fig-width: 7
#| fig-height: 5
ggplot(evol_yaounde, aes(x = annee, y = population)) +
  geom_line(colour = "#2C7FB8", linewidth = 1) +
  geom_point(colour = "#2C7FB8", size = 3) +
  scale_y_continuous(labels = comma) +
  scale_x_continuous(breaks = c(2015, 2025, 2030)) +
  labs(title    = "Évolution de la population à Yaoundé (Mfoundi)",
       subtitle = "WorldPop constrained — 2015, 2025, 2030",
       x = "Année", y = "Population estimée") +
  theme_minimal()
```

::: {.callout-warning title="Question 9b (Edith)"}
La croissance entre 2025 et 2030 est-elle du même ordre que 2015-2025 ? Sur quelles hypothèses repose une projection WorldPop pour 2030 ? Dans quel cas une projection peut-elle diverger fortement de la réalité ?
:::

# Exercice 5 — Zone personnalisée dessinée à la main {#sec-ex5}

> **Objectif** : choisir une zone sur l'imagerie satellite, la dessiner avec `mapedit` et extraire sa population.

`mapedit::editMap()` ouvre une carte Leaflet interactive dans le Viewer RStudio. L'outil polygone (icône crayon) permet de tracer des contours libres. Bouton « Done » → retourne un objet `sf` avec les géométries dessinées.

```{r}
#| label: ex5-mapedit
#| eval: false
zone_etudiants <- mapedit::editMap(
  leaflet::leaflet() |>
    leaflet::addProviderTiles("Esri.WorldImagery") |>
    leaflet::setView(lng = 11.52, lat = 3.86, zoom = 12)
)$finished
```

Une fois la zone dessinée, on extrait sa population avec le même pattern crop + mask + global qu'en exercice 2 :

```{r}
#| label: ex5-extract
#| eval: false
zone_v         <- vect(st_transform(zone_etudiants, crs(pop_2025)))
pop_zone       <- mask(crop(pop_2025, zone_v), zone_v)
pop_zone_total <- global(pop_zone, "sum", na.rm = TRUE)$sum

cat("Population de votre zone :",
    format(round(pop_zone_total), big.mark = " "), "habitants\n")
```

::: {.callout-tip title="Point formateur (Edith)"}
Demander à chaque étudiant d'annoncer son effectif et sa zone. Comparer les résultats : même zone dessinée différemment peut donner des valeurs très différentes — illustration parfaite de la **sensibilité au contour**. Question : en quoi votre zone dessinée diffère-t-elle d'une limite administrative officielle ?
:::

::: {.callout-warning title="Question 10 (Edith)"}
Comparez votre effectif avec celui d'un(e) voisin(e) qui a dessiné la même zone. Obtenez-vous le même résultat ? Pourquoi peut-il y avoir des différences ? Quelle information supplémentaire serait nécessaire pour valider cet effectif ?
:::

**Fallback sans interaction** (utile si `mapedit` plante ou si on script en batch) :

```{r}
#| label: ex5-fallback
#| eval: false
bbox_zone <- st_bbox(c(xmin = 11.48, ymin = 3.82, xmax = 11.58, ymax = 3.93),
                     crs = st_crs(4326)) |>
  st_as_sfc() |> st_as_sf()
zone_v    <- vect(st_transform(bbox_zone, crs(pop_2025)))
pop_zone  <- mask(crop(pop_2025, zone_v), zone_v)
cat("Population :", round(global(pop_zone, "sum", na.rm = TRUE)$sum), "\n")
```

# Exercice 5b — Comparer plusieurs villes {#sec-ex5b}

> **Objectif** : calculer la population WorldPop de plusieurs villes camerounaises et comparer leur croissance 2015-2025. Introduction à `lapply` + `bind_rows` comme alternative tidy à la boucle `for`.

```{r}
#| label: ex5b-villes
# Helper : matche les noms avec ou sans accent (GADM peut ecrire
# "Benoue" ou "Bénoué", "Wouri" ou autres variantes)
norm_ascii <- function(x) iconv(x, to = "ASCII//TRANSLIT")

villes_dept <- c(
  "Douala (Wouri)"    = "Wouri",
  "Yaoundé (Mfoundi)" = "Mfoundi",
  "Bafoussam (Mifi)"  = "Mifi",
  "Bamenda (Mezam)"   = "Mezam",
  "Garoua (Bénoué)"   = "Benoue"
)

pop_villes <- lapply(names(villes_dept), function(nom) {
  cible <- norm_ascii(villes_dept[[nom]])
  dept  <- cmr2 |> filter(norm_ascii(NAME_2) == cible)

  if (nrow(dept) == 0) {
    message("[Ex 5b] Departement introuvable : ", nom,
            " (cible : ", villes_dept[[nom]], "). Skip.")
    return(NULL)
  }
  dept_v <- vect(st_transform(dept, crs(pop_2025)))
  tibble(
    ville    = nom,
    pop_2015 = round(global(mask(crop(pop_2015, dept_v), dept_v),
                            "sum", na.rm = TRUE)$sum),
    pop_2025 = round(global(mask(crop(pop_2025, dept_v), dept_v),
                            "sum", na.rm = TRUE)$sum)
  )
}) |>
  bind_rows() |>
  mutate(croissance_pct = round(100 * (pop_2025 - pop_2015) / pop_2015, 1))

pop_villes
```

::: {.callout-warning title="Question 11 (Edith)"}
Quelle ville a la plus forte croissance relative ? Comparez Douala et Yaoundé : laquelle a la plus forte population absolue ? Ajoutez une autre ville de votre choix au vecteur `villes_dept`.
:::

# Exercice 6 — Densité de population {#sec-ex6}

> **Objectif** : calculer la densité hab/km² et cartographier avec une **échelle logarithmique**.

`st_area(geometry)` retourne la surface en m² (unité du CRS si projeté, sinon planimétrique). On divise par `1e6` pour avoir les km². Pour une variable comme la densité qui varie de < 5 hab/km² (Adamaoua Est) à plusieurs milliers (Mfoundi, Wouri), une échelle **linéaire** écrase tout. Une échelle **logarithmique** (`trans = "log10"`) révèle les contrastes.

```{r}
#| label: ex6-densite
#| fig-width: 8
#| fig-height: 7
# Note : on extrait l'aire AVANT le mutate. La colonne geometrie d'un sf
# peut s'appeler "geometry" ou "geom" selon la source (GeoPackage GADM
# utilise "geom"). sf::st_area() sur l'objet complet trouve toujours la
# colonne active sans qu'on ait a la nommer.
cmr1_pop$surface_km2 <- as.numeric(st_area(cmr1_pop)) / 1e6

cmr1_densite <- cmr1_pop |>
  mutate(densite_hab_km2 = T_TL / surface_km2)

ggplot(cmr1_densite) +
  geom_sf(aes(fill = densite_hab_km2), colour = "white", linewidth = 0.3) +
  scale_fill_viridis_c(option = "inferno", trans = "log10",
                       labels = comma, name = "hab/km² (log)") +
  labs(title    = "Densité de population par région, Cameroun 2025",
       subtitle = "Échelle logarithmique") +
  theme_minimal()
```

::: {.callout-warning title="Question 12 (Edith)"}
Pourquoi une échelle logarithmique est-elle nécessaire ici ? Quelle différence entre la carte de population totale et cette carte de densité ? Laquelle est plus adaptée pour comparer des régions de tailles différentes ?
:::

# Exercice 7 — Distribution par âge entre deux régions {#sec-ex7}

> **Objectif** : exploiter les colonnes `T_00_04`...`T_80Plus` pour visualiser la structure par âge de deux régions et la comparer.

`pivot_longer(cols = starts_with("T_"))` passe du format wide (une colonne par groupe d'âge) au format long (une ligne par couple région × groupe d'âge), ce qui rend ggplot beaucoup plus efficace. `gsub("_", "-", groupe_age)` formate l'étiquette pour la lisibilité.

```{r}
#| label: ex7-age
#| fig-width: 10
#| fig-height: 5
regions_a_comparer <- c("Centre", "Adamawa")

pop_age <- pop_adm1 |>
  filter(ADM1_EN %in% regions_a_comparer) |>
  select(ADM1_EN, starts_with("T_"), -T_TL) |>
  pivot_longer(cols = starts_with("T_"),
               names_to = "groupe_age", values_to = "population") |>
  mutate(groupe_age = sub("T_", "", groupe_age),
         groupe_age = gsub("_", "-", groupe_age),
         groupe_age = sub("Plus", "+", groupe_age))

ggplot(pop_age, aes(x = groupe_age, y = population, fill = ADM1_EN)) +
  geom_col(position = "dodge") +
  scale_y_continuous(labels = comma) +
  labs(title = "Structure par âge — comparaison entre deux régions",
       x = "Groupe d'âge", y = "Population", fill = "Région") +
  theme_minimal() +
  theme(axis.text.x = element_text(angle = 45, hjust = 1))
```

::: {.callout-warning title="Question 13 (Edith)"}
Quelle région a une population plus jeune ? WorldPop ne différencie pas les âges : comment pallier cette limite dans une analyse de la population scolarisable par exemple ?
:::

# Exercice 8 — GHSL-POP : mosaïque, reprojection, rognage, comparaison {#sec-ex8}

> **Objectif** : partir des tuiles GHSL brutes (7 ZIP en projection Mollweide), les assembler, reproduire la carte de Yaoundé et comparer les effectifs avec WorldPop.

## Étape 1 — Décompresser les tuiles ZIP

GHSL distribue ses données en tuiles ZIP. On les liste, on les décompresse, puis on liste les `.tif` extraits.

```{r}
#| label: ex8-unzip
#| eval: false
ghsl_dir <- fetch_ghspop_tuiles_dir()
zips     <- list.files(ghsl_dir, pattern = "\\.zip$", full.names = TRUE)
cat("Tuiles ZIP :", length(zips), "\n")
for (z in zips) unzip(z, exdir = ghsl_dir)
tifs <- list.files(ghsl_dir, pattern = "\\.tif$", full.names = TRUE)
cat("TIF extraits :", length(tifs), "\n")
```

## Étape 2 — Explorer une tuile (CRS Mollweide)

```{r}
#| label: ex8-tuile-exemple
#| eval: false
tuile_exemple <- rast(tifs[1])
print(tuile_exemple)
cat("CRS :", crs(tuile_exemple, describe = TRUE)$name, "\n")
cat("Résolution :", res(tuile_exemple), "m\n")
```

::: {.callout-tip title="Point formateur (Edith)"}
Le CRS GHSL est **Mollweide (ESRI:54009)**, pas WGS84. Les coordonnées sont en **mètres**. WorldPop est en WGS84 (degrés) — il faudra reprojeter avant de comparer.
:::

## Étape 3 — Assembler la mosaïque

`sprc(list_of_rasters)` crée une collection. `mosaic(collection, fun = "mean")` assemble les tuiles ; `fun = "mean"` gère les chevauchements (moyenne des valeurs).

```{r}
#| label: ex8-mosaic
#| eval: false
tuiles      <- sprc(lapply(tifs, rast))
ghsl_mosaic <- mosaic(tuiles, fun = "mean")
cat("Étendue :", as.character(ext(ghsl_mosaic)), "\n")
```

## Étape 4 — Reprojection en WGS84

`project(raster, "EPSG:4326", method = "bilinear")` reprojette la mosaïque depuis Mollweide vers WGS84. Méthode `bilinear` adaptée aux variables continues comme la population (interpolation linéaire entre les 4 voisins).

```{r}
#| label: ex8-project
#| eval: false
ghsl_wgs84 <- project(ghsl_mosaic, "EPSG:4326", method = "bilinear")
cat("CRS :", crs(ghsl_wgs84, describe = TRUE)$name, "\n")
cat("Résolution (degrés) :", res(ghsl_wgs84), "\n")
```

## Étape 5 — Rogner au Cameroun

```{r}
#| label: ex8-mask-cmr
#| eval: false
cmr0_v_ghsl <- vect(cmr0)
ghsl_cmr    <- mask(crop(ghsl_wgs84, cmr0_v_ghsl), cmr0_v_ghsl)
ghsl_cmr[ghsl_cmr < 0] <- NA   # nettoyer les valeurs aberrantes négatives
```

## Étape 6 — Extraire la population GHSL de Yaoundé

```{r}
#| label: ex8-yaounde
#| eval: false
yaounde_v_ghsl <- vect(st_transform(yaounde, crs(ghsl_cmr)))
ghsl_yde       <- mask(crop(ghsl_cmr, yaounde_v_ghsl), yaounde_v_ghsl)
pop_ghsl_yde   <- global(ghsl_yde, "sum", na.rm = TRUE)$sum

cat("Population GHSL à Yaoundé (Mfoundi) :",
    format(round(pop_ghsl_yde), big.mark = " "), "habitants\n")
```

## Étape 7 — Comparaison WorldPop vs GHSL — totaux nationaux

```{r}
#| label: ex8-totaux
#| eval: false
pop_worldpop_total <- round(global(pop_2025_cmr, "sum", na.rm = TRUE)$sum)
pop_ghsl_total     <- round(global(ghsl_cmr, "sum", na.rm = TRUE)$sum)

cat("WorldPop constrained :", format(pop_worldpop_total, big.mark = " "), "\n")
cat("GHS-POP              :", format(pop_ghsl_total, big.mark = " "), "\n")
cat("CSV officiel         :", format(sum(pop_adm1$T_TL), big.mark = " "), "\n")
cat("Écart GHSL vs WorldPop (%) :",
    round(100 * (pop_ghsl_total - pop_worldpop_total) / pop_worldpop_total, 1),
    "\n")
```

## Étape 8 — Comparaison par région

```{r}
#| label: ex8-par-region
#| eval: false
pop_ghsl_par_region <- exact_extract(ghsl_cmr,
                                     st_transform(cmr1, crs(ghsl_cmr)), "sum")

regions_comparaison <- cmr1 |>
  st_drop_geometry() |>
  select(NAME_1) |>
  mutate(pop_worldpop_2025 = round(pop_2025_par_region),
         pop_ghsl_2025     = round(pop_ghsl_par_region),
         ecart_pct         = round(100 * (pop_ghsl_2025 - pop_worldpop_2025) /
                                   pop_worldpop_2025, 1)) |>
  arrange(desc(abs(ecart_pct)))

regions_comparaison
```

::: {.callout-tip title="Point formateur (Edith)"}
L'écart varie selon les régions — les zones urbanisées récentes peuvent être mieux captées par GHSL (bâti observé) que par WorldPop (redistribution contrainte).
:::

::: {.callout-warning title="Question 14 (Edith)"}
Dans quelles régions l'écart entre WorldPop et GHSL est-il le plus grand ? L'écart est-il systématiquement dans le même sens ? Dans quel cas préférer GHSL à WorldPop pour une analyse démographique ? Pourquoi WorldPop constrained est-il plus proche du CSV officiel ?
:::

# Synthèse et devoir Q-final {#sec-wrap}

## Ce qu'on a vu

- **Exercices 0, 0b, 0c** — Choroplèthe administratif + variables dérivées (ratio F/H, part jeunes).
- **Exercice 1** — Visualisation interactive d'une grille raster avec `tmap`.
- **Exercice 2** — Extraction d'effectif sur un département via `crop + mask + global`.
- **Exercice 3** — Autonomie : reproduire l'extraction sur 2015.
- **Exercice 4** — Comparaison 2015-2025 + agrégation `exactextractr` + breaks communs.
- **Exercice 4b** — Projection 2030 + graphique d'évolution temporelle.
- **Exercice 5** — Zone dessinée à la main avec `mapedit` (sensibilité au contour).
- **Exercice 5b** — Comparer plusieurs villes via `lapply` + `bind_rows`.
- **Exercice 6** — Densité de population avec échelle log.
- **Exercice 7** — Structure par âge entre régions (`pivot_longer + geom_col`).
- **Exercice 8** — Pipeline GHSL complet (mosaïque, reprojection, rognage, comparaison WorldPop vs GHSL).

## Questions pour le débrief

1. Quelle différence fondamentale entre un choroplèthe administratif et une grille de population ?
2. Pourquoi les totaux WorldPop diffèrent-ils des chiffres du recensement ?
3. Dans quel cas préférer WorldPop à GHS-POP ? Et inversement ?
4. Quelles précautions avant de publier un effectif tiré d'une grille ?
5. Comment exploiter les groupes d'âge du CSV pour cibler une intervention (santé, scolarisation) ?

## Demain (J8) — Télédétection et observation de la Terre

J8 prolonge J7 avec **Sentinel-2** (NDVI, NDWI, MNDWI), **GHS-BUILT** temporel pour le suivi de l'expansion du bâti, et un **cas Copernicus EMSR772** sur les inondations de Yagoua (Mayo-Danay, octobre 2024). La grille de population de J7 sert de **base** pour estimer la population exposée à l'aléa.

# Sources et crédits {#sec-sources}

## Crédits

**Conception pédagogique complète** des 9 exercices, des slides théoriques, des choix méthodologiques et des datasets : **Edith Darin** (Senior Researcher, ex-WorldPop/Université d'Oxford, GDSG/IFORD).

**Intégration convention atelier IFORD + bascule WebR + crédits sur le matériel** : **Ramesesse Dzita** (Junior Demographer-Statistician, IT Specialist, GDSG/IFORD).

## Données

| Donnée | Source | Licence |
|---|---|---|
| WorldPop CN 100m R2025A (2015, 2025, 2030) | Univ. Southampton — <https://hub.worldpop.org> | CC-BY 4.0 |
| GHS-POP R2023A (tuiles Mollweide) | Commission européenne (JRC) | CC-BY 4.0 |
| COD-PS Cameroun 2025 | OCHA — <https://data.humdata.org/dataset/cod-ps-cmr> | OCHA / CC-BY-IGO |
| GADM v4.1 Cameroun | <https://gadm.org> | Académique libre |

Code distribué sous **CC-BY 4.0** au nom du GDSG/IFORD.

## Références

@tatem2017worldpop ; @stevens2015disaggregating ; @schiavina2023ghsl ; @darin2023bottomup ; @hijmans2024terra ; @pebesma2018simple.
