---
title: "J4 — Corrigés (DHS Cameroun 2018 réel)"
subtitle: "Atelier IFORD × GDSG · Distribué J5 matin"
lang: fr
format:
  html:
    toc: true
    toc-depth: 2
    toc-location: left
    theme: cosmo
execute:
  echo: true
  warning: false
  message: false
bibliography: ../_commons/helpers/citations.bib
---

# Avant le corrigé

Si tu n'as pas tenté l'exercice : ferme ce fichier.

# Setup commun

```{r}
#| label: setup
library(dplyr)
library(tidyr)
library(readr)
library(srvyr)
library(ggplot2)
library(sf)

source("../_commons/helpers/fetch_data.R")

data_dir <- "../_commons/data/dhs_cmr"
menages   <- read_csv(file.path(data_dir, "dhs_cmr_2018_menages_extrait.csv"),
                     show_col_types = FALSE)
personnes <- read_csv(file.path(data_dir, "dhs_cmr_2018_personnes_extrait.csv"),
                     show_col_types = FALSE)
```

# Q1 — Tidyverse appliqué

## Q1.a — Ménages dirigés par une femme dans l'Ouest

```{r}
#| label: q1a
menages |>
  filter(sexe_chef == "female", region == "west") |>
  nrow()
```

`filter()` combine deux conditions par virgule (équivalent ET logique). Le filtrage est très sélectif (femme + une région unique), on attend quelques centaines de lignes.

## Q1.b — Taille moyenne des ménages ruraux par région

```{r}
#| label: q1b
menages |>
  filter(milieu == "rural") |>
  group_by(region) |>
  summarise(taille_moy = round(mean(taille_menage), 2),
            n = n(),
            .groups = "drop") |>
  arrange(desc(taille_moy))
```

Le pattern classique : `filter` → `group_by` → `summarise`. Les régions septentrionales (`far-north`, `north`) affichent typiquement les tailles moyennes les plus élevées (~7 personnes), cohérent avec une fécondité plus élevée et la corésidence intergénérationnelle.

## Q1.c — Tableau wide régions × quintiles

```{r}
#| label: q1c
menages |>
  count(region, quintile) |>
  pivot_wider(names_from = quintile, values_from = n, values_fill = 0)
```

`count()` est un raccourci pour `group_by() |> summarise(n = n())`. `pivot_wider()` transforme la table longue (3 colonnes : région, quintile, n) en table large (1 colonne par quintile). `values_fill = 0` remplace les NA structurels (combinaisons sans aucun ménage) par 0.

# Q2 — Jointures HR ↔ PR + diagnostic

## Q2.a — Diagnostic `anti_join`

```{r}
#| label: q2a
personnes_orph <- personnes |>
  anti_join(menages, by = c("cluster_id", "menage_id")) |>
  nrow()
cat("Personnes orphelines :", personnes_orph, "\n")
```

Sur un microfichier DHS officiel propre, on attend **zéro** orphelin : tout membre PR doit avoir un ménage HR parent. Si > 0, c'est un bug d'extraction ou un fichier corrompu.

## Q2.b — `left_join` propre sur la double clé

```{r}
#| label: q2b
personnes_enrichies <- personnes |>
  left_join(
    menages |> select(cluster_id, menage_id, region, milieu, electricite, quintile),
    by = c("cluster_id", "menage_id")
  )

# NA résiduels sur les colonnes ajoutées
c(personnes        = nrow(personnes),
  apres_join       = nrow(personnes_enrichies),
  na_sur_electricite = sum(is.na(personnes_enrichies$electricite)))
```

Le `left_join` préserve la gauche (`personnes`) → le nombre de lignes ne doit pas changer. La colonne `electricite` ne doit avoir aucun NA (toutes les personnes ont un ménage parent avec une caractéristique électricité renseignée).

## Q2.c — Le piège classique : joindre sur `menage_id` seul

```{r}
#| label: q2c
# DANGER : sans cluster_id, on duplique massivement
piege <- personnes |>
  head(100) |>  # échantillon pour ne pas exploser la mémoire
  left_join(
    menages |> select(menage_id, electricite),
    by = "menage_id",
    relationship = "many-to-many"
  )

c(personnes_echantillon = 100,
  lignes_obtenues       = nrow(piege),
  duplication_ratio     = round(nrow(piege) / 100, 1))
```

Pourquoi le désastre : le `menage_id` n'est unique **que dans un cluster**. Sans `cluster_id`, le menage_id 117 du cluster 1 matche aussi le menage_id 117 du cluster 2, du cluster 3, etc. → explosion combinatoire. Sur l'échantillon entier, le résultat dépasserait largement la RAM disponible. **La double clé `(cluster_id, menage_id)` est obligatoire**.

# Q3 — Diagnostic et traitement des NA

## Q3.a — Résumé des NA

```{r}
#| label: q3a
resume_na <- menages |>
  summarise(across(everything(), ~ sum(is.na(.)))) |>
  pivot_longer(everything(), names_to = "variable", values_to = "n_na") |>
  filter(n_na > 0) |>
  mutate(pct_na = round(n_na / nrow(menages) * 100, 2)) |>
  arrange(desc(n_na))
resume_na
```

Les microfichiers DHS sont **fortement nettoyés** par ICF avant publication : la plupart des variables n'ont aucun NA. Les rares NA résiduels concernent typiquement les variables auto-déclarées (âge du chef, score richesse) où certains répondants ont refusé ou n'ont pas su répondre.

## Q3.b — Imputation médiane par groupe

```{r}
#| label: q3b
menages <- menages |>
  mutate(age_chef_num = as.numeric(age_chef)) |>
  group_by(region, milieu) |>
  mutate(
    age_chef_imp = if_else(
      is.na(age_chef_num),
      as.numeric(round(median(age_chef_num, na.rm = TRUE))),
      age_chef_num
    )
  ) |>
  ungroup()

c(original_NA = sum(is.na(menages$age_chef)),
  imp_NA      = sum(is.na(menages$age_chef_imp)))
```

Conversion explicite en numeric pour éviter le piège `dplyr::if_else` strict sur les types (cf. note Module 3 du `demo.qmd`).

## Q3.c — Comparaison avant/après imputation

```{r}
#| label: q3c
avant <- menages |>
  summarise(moy_age = round(mean(age_chef, na.rm = TRUE), 2)) |>
  pull(moy_age)

apres <- menages |>
  summarise(moy_age = round(mean(age_chef_imp, na.rm = TRUE), 2)) |>
  pull(moy_age)

c(avant_imputation = avant, apres_imputation = apres,
  difference = round(apres - avant, 2))
```

L'écart est généralement très faible (< 0.5 an) parce que (a) il y a peu de NA et (b) l'imputation par médiane de groupe respecte la distribution locale. C'est cohérent avec un mécanisme **MCAR ou MAR léger** — pas de structure systématique cachée.

# Q4 — Indicateur ODD pondéré : taux d'accès à l'électricité

## Q4.a — Déclaration du design `srvyr`

```{r}
#| label: q4a
dhs_design <- menages |>
  mutate(poids = poids_menage / 1e6) |>
  as_survey_design(
    ids     = cluster_id,
    strata  = strate,
    weights = poids,
    nest    = TRUE
  )
dhs_design
```

`nest = TRUE` indique que les PSU (clusters) sont **emboîtées** dans les strates — c'est le cas par construction DHS (chaque cluster appartient à une seule strate région × milieu). Sans `nest = TRUE`, le calcul de variance peut être biaisé.

## Q4.b — Taux national pondéré + intervalle de confiance

```{r}
#| label: q4b
nat_pond <- dhs_design |>
  summarise(
    tx_elec = round(survey_mean(electricite == "yes", vartype = "ci") * 100, 1)
  )
nat_pond
```

`survey_mean(..., vartype = "ci")` retourne trois colonnes : la valeur, la borne basse et la borne haute de l'IC à 95 %. L'IC est typiquement de l'ordre de ±1 point au niveau national avec ~12 000 ménages.

## Q4.c — Désagrégation par quintile

```{r}
#| label: q4c
par_quintile <- dhs_design |>
  group_by(quintile) |>
  summarise(
    tx_elec = round(survey_mean(electricite == "yes") * 100, 1)
  ) |>
  select(-ends_with("_se"))
par_quintile
```

Le gradient quintile est **monotone et très marqué** : `poorest` autour de 5-10 %, `richest` autour de 95-99 %. C'est le résultat le plus prévisible des EDS-MICS Cameroun — la richesse explique l'accès à l'électricité plus que toute autre variable.

# Q5 — Table d'indicateurs par région

## Q5.a — Construction de la table

```{r}
#| label: q5a
# Définition JMP : eau améliorée
eau_amelio_mods <- c("piped to dwelling", "piped to yard/plot",
                     "public tap/standpipe", "tube well or borehole",
                     "protected well", "protected spring", "bottled water")

indic_eau_region <- dhs_design |>
  mutate(eau_amelio_bin = source_eau %in% eau_amelio_mods) |>
  group_by(region) |>
  summarise(
    n_menages       = unweighted(n()),
    pct_eau_amelio  = round(survey_mean(eau_amelio_bin, vartype = "ci") * 100, 1)
  )
indic_eau_region
```

## Q5.b — Régions au-dessus ou en-dessous de la moyenne nationale

```{r}
#| label: q5b
moyenne_nat <- dhs_design |>
  mutate(eau_amelio_bin = source_eau %in% eau_amelio_mods) |>
  summarise(moy = survey_mean(eau_amelio_bin) * 100) |>
  pull(moy)

indic_eau_region |>
  mutate(
    position = case_when(
      pct_eau_amelio_low > moyenne_nat ~ "strictement au-dessus",
      pct_eau_amelio_upp < moyenne_nat ~ "strictement en-dessous",
      TRUE                              ~ "chevauche la moyenne"
    )
  ) |>
  count(position)
```

Lecture : les régions « strictement au-dessus » ou « en-dessous » sont celles dont l'IC à 95 % ne contient pas la moyenne nationale. C'est plus rigoureux que de comparer la simple valeur centrale.

## Q5.c — Export

```{r}
#| label: q5c
#| eval: false
dir.create("outputs", showWarnings = FALSE, recursive = TRUE)
write_csv(indic_eau_region, "outputs/indicateurs_region_q5.csv")
```

# Q6 — Devoir : pipeline complet enrichi

Solution intégrée (sans la rédaction R complète — voir le script `R/04_devoir_complet.R` à constituer).

## Indicateurs cœur + 2 supplémentaires (exemple)

```{r}
#| label: q6-pipeline
# Choix : indicateur 1 = pct_chef_femme, indicateur 2 = pct_alpha_femmes_25plus
indic_menages <- dhs_design |>
  group_by(region) |>
  summarise(
    n_menages         = unweighted(n()),
    pct_electricite   = round(survey_mean(electricite == "yes") * 100, 1),
    pct_chef_femme    = round(survey_mean(sexe_chef == "female") * 100, 1)
  ) |>
  select(-ends_with("_se"))

# Indicateur sur personnes : alphabétisation femmes 25+ (pondéré)
personnes_design <- personnes |>
  left_join(menages |> select(cluster_id, menage_id, strate, poids_menage, region),
            by = c("cluster_id", "menage_id")) |>
  filter(!is.na(strate)) |>
  mutate(
    poids = poids_menage / 1e6,
    alpha_bin = case_when(
      niveau_educ == "no education, preschool" ~ 0L,
      !is.na(niveau_educ)                       ~ 1L,
      TRUE                                       ~ NA_integer_
    )
  ) |>
  as_survey_design(ids = cluster_id, strata = strate, weights = poids, nest = TRUE)

indic_femmes <- personnes_design |>
  filter(age >= 25, !is.na(alpha_bin), sexe == "female") |>
  group_by(region) |>
  summarise(pct_alpha_femmes_25plus = round(survey_mean(alpha_bin) * 100, 1)) |>
  select(-ends_with("_se"))

indicateurs_region <- indic_menages |>
  left_join(indic_femmes, by = "region")

indicateurs_region
```

## Jointure GADM ADM1

```{r}
#| label: q6-gadm
adm1 <- read_sf(fetch_gadm_cameroon(1))

norm <- function(x) {
  x |> iconv(from = "UTF-8", to = "ASCII//TRANSLIT") |> tolower() |>
       gsub("[^a-z0-9]", "", x = _)
}
dict <- c(northwest = "nordouest", southwest = "sudouest",
          farnorth  = "extremenord", north = "nord", south = "sud",
          east = "est", west = "ouest", centre = "centre",
          littoral = "littoral", adamawa = "adamaoua", adamaoua = "adamaoua")
normalize_region <- function(x) {
  v <- norm(x); ifelse(v %in% names(dict), dict[v], v)
}

adm1$region_key                 <- normalize_region(adm1$NAME_1)
indicateurs_region$region_key   <- normalize_region(indicateurs_region$region)

adm1_indic <- adm1 |>
  left_join(indicateurs_region, by = "region_key")

# Vérification : 0 NA après jointure
sum(is.na(adm1_indic$pct_electricite))
```

## Export CSV + GeoPackage

```{r}
#| label: q6-export
#| eval: false
dir.create("outputs", showWarnings = FALSE, recursive = TRUE)
write_csv(indicateurs_region, "outputs/indicateurs_region_v2.csv")
write_sf(adm1_indic, "outputs/cmr_adm1_indicateurs_dhs2018.gpkg",
         delete_dsn = TRUE)
```

## Discussion en commentaire (à inclure dans le script)

- **Choix indicateur 1 (`pct_chef_femme`)** : indicateur de structure familiale et de vulnérabilité économique des ménages monoparentaux. Cible ODD 5 (égalité femmes-hommes) et programmes UNFPA Cameroun.
- **Choix indicateur 2 (`pct_alpha_femmes_25plus`)** : indicateur d'éducation des adultes femmes, ODD 4. Particulièrement structurant pour comprendre les déterminants de la fécondité (J7 bottom-up) et de la santé infantile (J9).
- **Écart brut vs pondéré** : l'écart est plus marqué sur les régions du Nord (Extrême-Nord notamment) parce que le plan de sondage DHS suréchantillonne ces zones pour avoir une précision suffisante. Sans pondération, on surestime leur poids dans la moyenne nationale.

# Q7 — Confronter aux indicateurs DHS StatCompiler (bonus)

## Q7.a — Charger et pivoter

```{r}
#| label: q7a
#| eval: false
dhs_pub <- read_csv("../_commons/data/dhs_cmr/indicateurs_dhs_cmr_2018.csv",
                   show_col_types = FALSE)
dhs_wide <- dhs_pub |>
  select(region, indicateur, valeur) |>
  pivot_wider(names_from = indicateur, values_from = valeur)
dhs_wide
```

## Q7.b — Côte à côte ton calcul vs StatCompiler

```{r}
#| label: q7b
#| eval: false
# Le tx_electricite que TU as calculé
mon_tx <- indic_menages |> select(region, pct_electricite)

# StatCompiler publié
dhs_pub_tx <- dhs_wide |>
  select(region, tx_elec_pub = HC_ELEC_H_ELC)

# Normaliser pour joindre
mon_tx$region_key      <- normalize_region(mon_tx$region)
dhs_pub_tx$region_key  <- normalize_region(dhs_pub_tx$region)

compar <- mon_tx |>
  inner_join(dhs_pub_tx, by = "region_key") |>
  mutate(ecart_pts = round(pct_electricite - tx_elec_pub, 1))
compar |> arrange(desc(abs(ecart_pts)))
```

## Q7.c, Q7.d — Lecture

L'écart attendu sur une bascule production-ready est **< 1 point** pour chaque région. Si l'écart dépasse 2-3 points, vérifier :

1. `nest = TRUE` dans `as_survey_design` (si non, la variance est mal calculée et il peut y avoir un léger biais sur certains agrégats).
2. La définition de `strate` (faut-il utiliser HV022 ou la concaténation `region × milieu` ?).
3. Le filtre population (HV103 = "yes" pour les visiteurs ayant dormi la nuit ; certains calculs DHS excluent les visiteurs).

L'ordre des régions (de la plus à la moins électrifiée) doit être **identique** entre ton calcul et StatCompiler. Si ce n'est pas le cas, c'est plutôt un signe de bug que de différence de définition.

# Synthèse pédagogique

| Module | Concept clé | Verbe / fonction |
|---|---|---|
| 1 | Pipe + 5 verbes dplyr | `\|>`, `select`, `filter`, `mutate`, `group_by`, `summarise` |
| 2 | Jointures hiérarchiques DHS | `left_join(by = c("cluster_id","menage_id"))`, `anti_join` |
| 3 | Détection + traitement NA | `summarise(across(...))`, `if_else` strict types, `mode_stat` |
| 4 | Plan de sondage stratifié | `srvyr::as_survey_design(nest = TRUE)`, `survey_mean(vartype="ci")` |
| 5 | Table d'indicateurs régionaux | `group_by(region) |> summarise(...)` avec design |
| 6 | Jointure spatiale | `normalize_region` + `left_join(by = "region_key")` |

# Préparation pour J5

La table `indicateurs_region.csv` exportée devient l'entrée de J5 (cartographie `tmap` v4 + `ggplot2 + geom_sf`). Les variables `pct_electricite`, `pct_alpha_femmes_25plus`, `pct_chef_femme`, etc. seront cartographiées avec des classifications (Jenks, quantile) et des palettes adaptées (séquentielle pour les taux positifs, divergente pour les écarts).

# Références

@wickham2014tidy ; @lumley2010survey ; @freedman2024srvyr ; @ins_eds_mics_2018 ; @bucrep_rgph4.
