---
title: "J4 — Gestion des données pour l'analyse spatiale"
subtitle: "Atelier IFORD × GDSG · Yaoundé, 30 juillet 2026"
author: "Jean Saturnin Alogo Samba (conception modulaire) · Ramesesse Dzita (intégration DHS réel)"
date: "2026-07-30"
lang: fr
format:
  html:
    toc: true
    toc-depth: 3
    toc-location: left
    number-sections: true
    code-fold: false
    code-tools: true
    theme: cosmo
    df-print: paged
  pdf:
    toc: true
    number-sections: true
execute:
  echo: true
  warning: false
  message: false
bibliography: ../_commons/helpers/citations.bib
---

# Objectifs et structure {#sec-objectifs}

Quatrième jour : **retour au cœur du métier** démographique. On manipule un vrai microfichier d'enquête nationale — l'**EDS-MICS Cameroun 2018** (Enquête Démographique et de Santé / Multiple Indicator Cluster Survey, communément appelée *DHS Cameroun 2018*) — on le nettoie, on calcule des indicateurs pondérés selon le plan de sondage, et on les agrège au niveau régional pour préparer la cartographie de J5.

Le matériel suit la **structure modulaire** conçue par Saturnin pour cet atelier — six modules qui s'enchaînent du pipe `dplyr` jusqu'à la table d'indicateurs par région ADM1, prête à être jointe à GADM. La nouveauté méthodologique par rapport au cadrage initial : on travaille sur le **vrai microfichier DHS** plutôt que sur une simulation, ce qui permet de pratiquer les conventions et formats réels qu'un statisticien camerounais rencontre en production.

À la fin du jour, chaque participant doit pouvoir produire le pipeline complet : du `.DTA` Stata brut à une table `indicateurs_region.csv` exploitable par J5.

# Jeu de données du jour {#sec-data}

L'EDS-MICS Cameroun 2018 a été réalisée par le BUCREP avec l'appui de l'INS, du MINSANTÉ et de l'ICF International (programme DHS de USAID), entre janvier et août 2018. C'est l'enquête démographique nationale la plus récente disponible publiquement avant le RGPH 4. Elle couvre les 10 régions et fournit les standards d'indicateurs sur la fécondité, la mortalité infantile, la santé maternelle, l'alimentation, le VIH, et les conditions de vie des ménages.

Le pack DHS Program contient huit recodes (sous-fichiers thématiques au format Stata `.DTA`). On utilise aujourd'hui les **deux structurants** :

| Recode | Code DHS | Lignes | Description | Variable d'identifiant |
|---|---|---|---|---|
| Household Recode | HR | ~14 000 ménages | Une ligne par ménage : composition, conditions de vie, équipements, index richesse, plan de sondage | `(cluster_id, menage_id)` |
| Person Recode | PR | ~70 000 personnes | Une ligne par membre de ménage : âge, sexe, éducation, scolarisation | `(cluster_id, menage_id, ligne)` |

Pour le runtime WebR (cellules exécutables dans le navigateur), `haven` ne charge pas efficacement les `.DTA` complets (5 741 variables HR, 394 variables PR), et la licence DHS limite la redistribution des microfichiers bruts. On a donc préparé en amont **deux extraits CSV** avec les ~25 variables pédagogiquement essentielles, produits par le script `pedagogie/_commons/data/dhs_cmr/00_extraire_dhs_pour_webr.R`. Ce sont eux qu'on charge ici — sur la machine de l'animateur, on peut aussi pointer directement sur les `.DTA` originaux via le helper `fetch_dhs_recode_cmr_2018()`.

```{r}
#| label: setup
# Tidyverse = ecosysteme coherent pour la science des donnees en R.
library(dplyr)     # verbes de manipulation : filter, select, mutate, group_by, summarise
library(tidyr)     # restructuration : pivot_longer, pivot_wider, drop_na
library(readr)     # lecture rapide de fichiers texte (csv, tsv)
library(ggplot2)   # graphiques par grammaire en couches

# fetch_data.R contient les helpers fetch_dhs_recode_cmr_2018() et fetch_gadm_cameroon().
source("../_commons/helpers/fetch_data.R")

# CSV pédagogiques produits par 00_extraire_dhs_pour_webr.R
data_dir <- "../_commons/data/dhs_cmr"

# HR (Household Recode) = une ligne par menage enquete.
menages <- read_csv(
  file.path(data_dir, "dhs_cmr_2018_menages_extrait.csv"),
  show_col_types = FALSE
)

# PR (Person Recode) = une ligne par membre habituel + visiteurs du menage.
personnes <- read_csv(
  file.path(data_dir, "dhs_cmr_2018_personnes_extrait.csv"),
  show_col_types = FALSE
)

# Sanity check : nombres de lignes proches des references DHS.
c(menages = nrow(menages), personnes = nrow(personnes))
```

`menages` (HR — Household Recode) compte ~11 700 ménages enquêtés avec succès. `personnes` (PR — Person Recode) compte ~60 700 personnes interrogées comme membres habituels ou visiteurs ayant dormi dans le ménage la nuit précédant l'enquête.

::: {.callout-tip title="Variante desktop animateur"}
Si tu veux travailler directement sur les microfichiers `.DTA` complets (toutes les 5 741 variables HR par exemple, pour explorer un indicateur non-extrait), remplace les `read_csv` ci-dessus par :

```r
library(haven)
menages_full <- read_dta(fetch_dhs_recode_cmr_2018("HR"))
names(menages_full) <- toupper(names(menages_full))  # certains releases sont en lowercase
```
:::

# Module 1 — Rappel Tidyverse {#sec-m1}

> ⏱ **~1 heure**. Pipe, verbes `dplyr`, pivot.

## Le pipe `|>` se lit « puis »

Le bloc suivant compte les ménages urbains. Sans pipe, il faut lire **de l'intérieur vers l'extérieur** — difficile. Avec pipe, on lit **dans l'ordre naturel** des opérations. Les deux retournent exactement le même résultat.

```{r}
#| label: m1-pipe
# Sans pipe : il faut lire de l'interieur vers l'exterieur, dur a suivre.
sans_pipe <- nrow(filter(select(menages, milieu, region), milieu == "urban"))

# Avec pipe |> : enchainement gauche-droite naturel, lisible comme une phrase.
avec_pipe <- menages |>
  select(milieu, region) |>
  filter(milieu == "urban") |>
  nrow()

# Verification : les deux donnent EXACTEMENT le meme resultat.
c(sans_pipe = sans_pipe, avec_pipe = avec_pipe)
```

Note : les modalités de `milieu` sont en anglais (`urban` / `rural`) parce que `haven::as_factor()` a convertit les labels Stata d'origine — c'est le format natif EDS-MICS. Les démographes africains qui travaillent avec les `.DTA` DHS rencontrent toujours ces labels anglais. On les traduira plus loin pour la cartographie (J5).

## `select` : choisir les colonnes

`select()` garde uniquement les colonnes nommées. La syntaxe `starts_with("...")` est très utile sur les enquêtes qui ont souvent des dizaines de variables avec un préfixe commun (sur le `.DTA` complet : `hv2*` pour les équipements, `hv1*` pour la santé, etc.).

```{r}
#| label: m1-select
# Selection nommee : on liste les colonnes a garder ; head(3) montre les 3 premieres lignes.
menages |>
  select(cluster_id, menage_id, region, milieu, taille_menage) |>
  head(3)

# Sur le .DTA brut on aurait : select(starts_with("hv2")) pour tous les equipements.
# Ici nos colonnes sont deja renommees en francais : on les liste explicitement.
menages |>
  select(menage_id, radio, television, refrigerateur, velo, moto, voiture) |>
  head(3)
```

## `filter` : choisir les lignes

`filter()` conserve les lignes qui vérifient une condition. La virgule entre deux conditions est un **ET logique** ; le `|` est un **OU logique** ; `%in%` teste l'appartenance à un vecteur.

```{r}
#| label: m1-filter
# filter() garde les lignes ou la condition est TRUE.
cat("Urbains :", nrow(menages |> filter(milieu == "urban")), "\n")
cat("Ruraux  :", nrow(menages |> filter(milieu == "rural")), "\n")

# Virgule = ET logique. %in% teste l'appartenance a une liste de valeurs.
menages |>
  filter(milieu == "urban", region %in% c("centre", "littoral")) |>
  nrow()
```

::: {.callout-warning title="Réflexe NA"}
`is.na(x)` retourne `TRUE` pour les valeurs manquantes. **Filtrer les NA avant tout calcul d'indicateur** est un réflexe à automatiser : `filter(!is.na(electricite))`.
:::

## `mutate` + `case_when` : créer une variable conditionnelle

`mutate()` ajoute ou modifie une colonne. `case_when()` est l'équivalent lisible d'un `IF / ELSE IF / ELSE`. Les conditions sont évaluées **dans l'ordre** : la première qui matche gagne.

```{r}
#| label: m1-mutate
# mutate() ajoute/modifie une colonne. case_when() : conditions evaluees DANS L'ORDRE.
menages <- menages |>
  mutate(
    taille_cat = case_when(
      taille_menage <= 3 ~ "Petit (1-3)",
      taille_menage <= 6 ~ "Moyen (4-6)",
      taille_menage <= 9 ~ "Grand (7-9)",
      TRUE               ~ "Très grand (10+)"    # TRUE = clause par defaut
    ),
    # Coercion explicite : "yes"/"no" devient 1/0 pour les calculs de moyenne
    chef_femme_bin = as.integer(sexe_chef == "female"),
    electricite_bin = as.integer(electricite == "yes")
  )

# count(taille_cat) = effectif par modalite. Outil de verification systematique.
menages |> count(taille_cat)
# Sur une variable binaire (0/1), mean() * 100 donne directement le pourcentage.
menages |>
  summarise(pct_chef_femme = round(mean(chef_femme_bin) * 100, 1),
            pct_electricite = round(mean(electricite_bin) * 100, 1))
```

## `group_by + summarise` : agrégation

C'est le cœur de l'analyse. `group_by()` partitionne le tibble par modalité ; `summarise()` réduit chaque groupe à une ligne avec les fonctions d'agrégation. `.groups = "drop"` désactive le groupement résiduel à la sortie (bonne pratique systématique).

```{r}
#| label: m1-summarise
# group_by() declare les groupes, summarise() reduit chaque groupe a UNE ligne.
# na.rm = TRUE = exclure les NA du calcul (sinon mean() renvoie NA des qu'il y en a un).
menages |>
  group_by(region) |>
  summarise(
    n_menages       = n(),
    taille_moyenne  = round(mean(taille_menage, na.rm = TRUE), 2),
    pct_urbain      = round(mean(milieu == "urban") * 100, 1),
    pct_electricite = round(mean(electricite == "yes") * 100, 1),
    .groups = "drop"
  ) |>
  arrange(desc(pct_electricite))   # ordre decroissant pour ranger les regions
```

Lecture : sans surprise, Centre (Yaoundé) et Littoral (Douala) sortent en tête de l'électrification (>80 %), Extrême-Nord et Est ferment la marche (<25 %). Le gradient nord/sud est de l'ordre de 4×. Ce résultat est **non-pondéré** — voir Module 4 pour l'application correcte des poids d'enquête.

## `weighted.mean()` : indicateur pondéré (introduction rapide)

`mean()` est presque toujours faux sur une enquête par sondage stratifié. Il faut `weighted.mean(x, poids, na.rm = TRUE)`. L'écart entre brut et pondéré peut atteindre plusieurs points de pourcentage selon la sur/sous-représentation des strates dans l'échantillon. Le poids ménage DHS est stocké en entier × 10^6 : on divise donc par `1e6` avant usage.

```{r}
#| label: m1-weighted
# Convention DHS : le poids menage HV005 est multiplie par 1e6 dans le .DTA -> on divise.
# weighted.mean(x, w) = moyenne ponderee, indispensable sur une enquete stratifiee.
menages |>
  mutate(poids = poids_menage / 1e6) |>
  group_by(region) |>
  summarise(
    tx_eau_brut = round(mean(electricite == "yes") * 100, 1),
    tx_eau_pond = round(weighted.mean(electricite == "yes", poids) * 100, 1),
    ecart_pts   = round(tx_eau_pond - tx_eau_brut, 2),
    .groups = "drop"
  ) |>
  arrange(desc(abs(ecart_pts)))   # plus grand ecart en haut : qui est mal estime sans poids ?
```

L'écart est faible ici (~1 point) parce que la sur-pondération régionale de l'EDS-MICS est limitée. Mais on traitera la pondération **proprement avec le plan de sondage complet** au Module 4, pas en hack `weighted.mean`.

## `tidyr::pivot_*` : format long ↔ format large

Les données arrivent souvent en format **large** (une ligne par unité, une colonne par variable). `ggplot2` et beaucoup d'opérations comparatives préfèrent le format **long** (une ligne par observation). `pivot_longer()` et `pivot_wider()` font le pont.

```{r}
#| label: m1-pivot
# pivot_wider() : etaler une variable categorielle en colonnes (une ligne par region).
tab_large <- menages |>
  group_by(region, milieu) |>
  summarise(n = n(), .groups = "drop") |>
  pivot_wider(names_from = milieu, values_from = n, values_fill = 0)
tab_large

# pivot_longer() : inverse, on empile plusieurs colonnes en deux : nom + valeur.
# Indispensable pour ggplot2 quand on veut une facette par indicateur.
menages |>
  group_by(region) |>
  summarise(
    tx_elec = mean(electricite == "yes"),
    tx_tv   = mean(television == "yes"),
    tx_velo = mean(velo == "yes"),
    .groups = "drop"
  ) |>
  pivot_longer(starts_with("tx_"), names_to = "indicateur", values_to = "taux") |>
  head(9)
```

# Module 2 — Jointures HR ↔ PR {#sec-m2}

> ⏱ **~1 heure**. Cinq verbes, trois pièges, une règle d'or.

## Le sens de la jointure DHS

La structure du DHS est **hiérarchique** : chaque ligne de PR (personne) référence un ménage parent via `(cluster_id, menage_id)`. Cette double clé est obligatoire — un même `menage_id` peut apparaître dans plusieurs clusters différents, donc on **ne joint jamais sur le seul `menage_id`**.

```{r}
#| label: m2-cles
# Diagnostic 1 : la cle HR doit etre unique sur (cluster_id, menage_id).
# Si > 0 lignes, il y a des doublons -> impossible de joindre proprement.
menages |>
  count(cluster_id, menage_id) |>
  filter(n > 1) |>
  nrow()

# Diagnostic 2 : la cle PR doit etre unique sur (cluster_id, menage_id, ligne).
# La variable "ligne" identifie chaque personne dans son menage (HVIDX du DHS).
personnes |>
  count(cluster_id, menage_id, ligne) |>
  filter(n > 1) |>
  nrow()
```

Zéro dans les deux cas : nos clés sont propres.

## `left_join` : ajouter à PR les caractéristiques du ménage

`left_join()` est le verbe par défaut : on garde **toutes** les lignes de gauche (les personnes), on rajoute les colonnes de droite (caractéristiques du ménage) quand la clé matche.

```{r}
#| label: m2-left
# left_join(x, y) = on garde toutes les lignes de x ; on ajoute les colonnes de y
# quand la cle matche, NA sinon. Astuce : selectionner d'abord les colonnes de y utiles.
personnes_enrichies <- personnes |>
  left_join(
    menages |> select(cluster_id, menage_id, milieu, region,
                      taille_menage, electricite, quintile),
    by = c("cluster_id", "menage_id")
  )

# Triple controle apres jointure : meme nb de lignes, 0 NA sur les colonnes ajoutees.
c(personnes        = nrow(personnes),
  enrichies        = nrow(personnes_enrichies),
  na_sur_milieu    = sum(is.na(personnes_enrichies$milieu)))
```

Le nombre de lignes ne doit **pas changer** (left_join préserve la gauche). Le nombre de NA sur `milieu` doit être **zéro** : tous les individus PR doivent avoir un ménage parent dans HR.

## La règle d'or : `anti_join` AVANT `left_join`

Avant toute jointure importante, **quantifier les non-appariés**. C'est le réflexe qui évite les exclusions silencieuses.

```{r}
#| label: m2-anti
# anti_join() retourne UNIQUEMENT les lignes de gauche QUI N'ONT PAS de correspondance.
# Indispensable AVANT chaque jointure : on quantifie ce qu'on va perdre/laisser de cote.
personnes_orphelines <- personnes |>
  anti_join(menages, by = c("cluster_id", "menage_id")) |>
  nrow()

# message() = info ; warning() = alerte non bloquante ; stop() = erreur bloquante.
if (personnes_orphelines == 0) {
  message("✓ Toutes les personnes ont un ménage parent dans HR.")
} else {
  warning(personnes_orphelines, " personnes sans ménage HR — à investiguer.")
}
```

## `inner_join` : intersection

Conserve uniquement les lignes appariées **des deux côtés**. À utiliser avec prudence parce qu'il **exclut silencieusement** les non-matches. Utile par exemple pour étudier un sous-ensemble dont les caractéristiques ménage sont connues.

```{r}
#| label: m2-inner
# Pipeline : filtrer enfants <5 ans, garder les paires uniques (cluster_id, menage_id)
# avec distinct(), puis joindre les caracteristiques menage (inner_join = intersection).
menages_avec_enfant <- personnes |>
  filter(age < 5) |>
  distinct(cluster_id, menage_id) |>
  inner_join(menages |> select(cluster_id, menage_id, region, milieu),
             by = c("cluster_id", "menage_id"))

# Pourcentage de menages avec au moins un enfant de moins de 5 ans : indicateur clef en demographie.
c(total_menages         = nrow(menages),
  menages_avec_enfant   = nrow(menages_avec_enfant),
  pct                   = round(nrow(menages_avec_enfant)/nrow(menages)*100, 1))
```

## `full_join` : union

Utile pour identifier les clusters dont certains ménages n'ont aucune personne renseignée (rare en DHS, mais c'est l'outil de diagnostic).

```{r}
#| label: m2-full
# count(..., name = "x") = compter et nommer la colonne resultat "x".
n_personnes <- personnes |>
  count(cluster_id, menage_id, name = "n_personnes_pr")

# full_join = garder TOUTES les lignes des deux cotes, NA quand pas de matching.
# Outil de reconciliation de deux sources : on voit exactement les ecarts.
verif <- menages |>
  select(cluster_id, menage_id, taille_menage) |>
  full_join(n_personnes, by = c("cluster_id", "menage_id"))

# Trois indicateurs de diagnostic : taux de coherence + NA cote HR + NA cote PR.
verif |>
  mutate(coherent = taille_menage == n_personnes_pr) |>
  summarise(pct_coherent = round(mean(coherent, na.rm = TRUE) * 100, 1),
            n_HR_sans_PR = sum(is.na(n_personnes_pr)),
            n_PR_sans_HR = sum(is.na(taille_menage)))
```

L'écart `taille_menage` (déclarée) vs `n_personnes_pr` (comptée) peut exister parce que PR inclut résidents habituels + visiteurs ayant dormi la nuit précédente, alors que `HV009` (taille_menage) compte les résidents habituels uniquement. À documenter dans toute analyse.

## Trois pièges récurrents en jointure DHS

```{r}
#| label: m2-pieges
# Piege 1 : oublier cluster_id. Sans cle complete, dplyr detecte du many-to-many
# et duplique. On lui dit explicitement (relationship = ...) pour eviter l'erreur,
# mais le resultat est faux.
faux_join_n <- personnes |>
  left_join(menages |> select(menage_id, milieu),
            by = "menage_id",
            relationship = "many-to-many") |>
  nrow()
vrai_join_n <- nrow(personnes_enrichies)
c(faux_n = faux_join_n, vrai_n = vrai_join_n,
  duplication_ratio = round(faux_join_n / vrai_join_n, 1))
# Avec la fausse clé, chaque personne est dupliquée des dizaines de fois !

# Piege 2 : types incompatibles. left_join() exige les MEMES types des deux cotes.
menages_str <- menages |> mutate(menage_id = as.character(menage_id))
# Solution : harmoniser AVANT la jointure (mutate explicite)

# Piege 3 : doublons cote droit = explosion combinatoire. A diagnostiquer systematiquement.
menages |> count(cluster_id, menage_id) |> filter(n > 1) |> nrow()
```

# Module 3 — Valeurs manquantes {#sec-m3}

> ⏱ **~1h15**. Détection, conceptualisation MCAR/MAR/MNAR, traitement.

## Détection systématique

Synthèse en une chaîne `dplyr` : `summarise(across(everything(), ~ sum(is.na(.))))` + `pivot_longer` + filtre.

```{r}
#| label: m3-detection
# across(everything(), ~ f(.)) = appliquer f a TOUTES les colonnes.
# Le tilde ~ definit une fonction anonyme ; "." est l'argument courant (la colonne).
# pivot_longer + filter ne garde que les variables avec au moins un NA.
resume_na <- menages |>
  summarise(across(everything(), ~ sum(is.na(.)))) |>
  pivot_longer(everything(), names_to = "variable", values_to = "n_na") |>
  filter(n_na > 0) |>
  mutate(pct_na = round(n_na / nrow(menages) * 100, 2)) |>
  arrange(desc(n_na))

resume_na
```

Les variables avec NA sur HR sont peu nombreuses dans notre extrait — c'est une caractéristique des microfichiers DHS qui sont **fortement nettoyés** par ICF avant publication. La plupart des NA résiduels concernent des refus ou des « don't know » documentés.

## Conceptualisation : MCAR, MAR, MNAR

Les trois mécanismes de manquance définissent la stratégie d'imputation :

- **MCAR** *Missing Completely At Random* : la probabilité d'être manquant ne dépend ni de la valeur elle-même ni d'aucune autre variable observée. Cas rare. Si MCAR, on peut **supprimer** sans biais.
- **MAR** *Missing At Random* : la probabilité d'être manquant dépend de variables observées (par ex. plus de NA chez les femmes en milieu rural sur l'âge du conjoint). On peut **imputer** en conditionnant sur ces variables.
- **MNAR** *Missing Not At Random* : la probabilité de manquance dépend de la valeur manquante elle-même (ex. les non-électrifiés mentent sur leurs équipements). Plus difficile, nécessite des modèles spécifiques (Heckman, MI sous hypothèses).

Sur le DHS, la plupart des NA résiduels sont MAR (corrélés à l'âge ou au milieu). Saturnin avait conçu une démonstration injectant des NA contrôlés pour rendre les trois mécanismes visuellement distinguables — on garde cette pédagogie pour le module spécifique « manipulation des NA » de J9 (sciences sociales).

## Localiser pour distinguer MCAR / MAR

Si les NA sont **concentrés dans certaines régions ou milieux**, c'est un signal **MAR**. Exemple sur `age_chef` (variable parmi celles qui ont quelques NA résiduels) :

```{r}
#| label: m3-localiser
# Si le % de NA differe selon region x milieu, le mecanisme est MAR (pas MCAR).
# mean(is.na(x)) = proportion de NA dans le groupe (TRUE = 1).
menages |>
  group_by(region, milieu) |>
  summarise(
    n            = n(),
    pct_na_age   = round(mean(is.na(age_chef)) * 100, 2),
    .groups = "drop"
  ) |>
  arrange(desc(pct_na_age)) |>
  head(10)
```

## Visualisation avec `naniar` (recommandé)

`naniar` est le package de référence pour explorer les NA visuellement. À lancer en salle pour discussion.

```{r}
#| label: m3-naniar
#| eval: false
library(naniar)

miss_var_summary(menages)
vis_miss(menages)
gg_miss_var(menages, facet = region)
```

## Stratégie 1 — Suppression

Acceptable pour **< 5 % MCAR**. On crée toujours une copie nettoyée plutôt que d'écraser.

```{r}
#| label: m3-drop
# drop_na(col) supprime les lignes ou col est NA. On documente toujours la perte.
menages_age_ok <- menages |> drop_na(age_chef)
c(avant = nrow(menages), apres = nrow(menages_age_ok),
  perte_pct = round((nrow(menages) - nrow(menages_age_ok)) / nrow(menages) * 100, 2))
```

## Stratégie 2 — Imputation par la médiane de groupe (MAR)

Pour `age_chef`, on impute par la **médiane du couple `region × milieu`**. Important : créer une nouvelle colonne `age_chef_imp` pour garder une trace de l'original.

```{r}
#| label: m3-impute
# Strategie : pour chaque (region x milieu), remplacer les NA d'age_chef par
# la mediane du groupe. group_by + mutate (et non summarise) garde toutes les lignes.
# if_else() teste la condition ligne par ligne ; on garde l'original si non-NA.
menages <- menages |>
  mutate(age_chef_num = as.numeric(age_chef)) |>
  group_by(region, milieu) |>
  mutate(
    age_chef_imp = if_else(
      is.na(age_chef_num),
      as.numeric(round(median(age_chef_num, na.rm = TRUE))),
      age_chef_num
    )
  ) |>
  ungroup()    # toujours degrouper apres mutate par groupe

c(original_NA = sum(is.na(menages$age_chef)),
  impute_NA   = sum(is.na(menages$age_chef_imp)))
```

## Stratégie 3 — Imputation par le mode (variable catégorielle)

Pour une variable catégorielle, on impute par la **modalité la plus fréquente** dans le groupe. R n'a pas de `mode()` natif — on en construit un.

```{r}
#| label: m3-mode
# R n'a pas de fonction mode() statistique : on l'ecrit en 3 lignes.
# table(x) compte les frequences, sort(..., decreasing = TRUE) trie, on prend [1].
mode_stat <- function(x) {
  x <- x[!is.na(x)]
  if (length(x) == 0) return(NA_character_)
  names(sort(table(x), decreasing = TRUE))[1]
}

# Imputation par le mode du groupe pour les variables categorielles.
# Les deux branches de if_else doivent etre du MEME type (ici character).
menages <- menages |>
  mutate(type_toilette_chr = as.character(type_toilette)) |>
  group_by(region, milieu) |>
  mutate(
    type_toilette_imp = if_else(
      is.na(type_toilette_chr),
      mode_stat(type_toilette_chr),
      type_toilette_chr
    )
  ) |>
  ungroup()

c(orig = sum(is.na(menages$type_toilette)),
  imp  = sum(is.na(menages$type_toilette_imp)))
```

## Le NA structurel : un piège différent

Sur `personnes`, `annees_ecole` peut être 0 (jamais scolarisé) ou NA (information non renseignée), et `scolarise` est défini seulement pour les 5-24 ans (la question ne s'applique pas aux adultes ni aux enfants <5 ans). Un `mean(annees_ecole, na.rm = TRUE)` sans filtrer la population cible donne un résultat **gonflé artificiellement**.

```{r}
#| label: m3-structurel
# Approche naive : tous les ages confondus -> on melange enfants/adultes.
moyenne_brute <- mean(personnes$annees_ecole, na.rm = TRUE)

# Approche correcte : ne garder que la population cible (adultes 25+ ans).
# pull() extrait UNE colonne sous forme de vecteur (pratique apres summarise).
moyenne_adultes <- personnes |>
  filter(age >= 25, !is.na(annees_ecole)) |>
  summarise(m = mean(annees_ecole)) |>
  pull(m)

# tibble() = data.frame moderne (du tidyverse).
tibble(
  methode  = c("BRUTE (tous âges)", "CORRECT (25+ ans)"),
  annees   = round(c(moyenne_brute, moyenne_adultes), 2)
)
```

La différence (~2 ans) illustre pourquoi la **définition de la population cible** précède toute analyse.

# Module 4 — Enquêtes ménages : plan de sondage et pondérations {#sec-m4}

> ⏱ **~45 minutes**.

## Pourquoi `mean()` ne suffit pas sur une enquête

L'EDS-MICS Cameroun 2018 utilise un **plan de sondage stratifié à deux degrés** : (1) tirage aléatoire de grappes (PSU = `cluster_id`) dans chaque strate (région × milieu) avec une probabilité proportionnelle à la taille ; (2) tirage aléatoire de ménages dans chaque grappe. Les poids `poids_menage` (= HV005/1e6) corrigent les sur- et sous-représentations, et les strates `strate` (= HV022) servent au calcul de la variance.

Sans ces corrections, on biaise les estimations et on sous-estime la variance des estimateurs (intervalles de confiance trop étroits).

## Le package `srvyr` : tidyverse pour les enquêtes

`srvyr` est le wrapper tidyverse du package `survey`. Il déclare un objet « design » qui transporte le plan de sondage, puis on enchaîne les verbes tidyverse comme d'habitude.

```{r}
#| label: m4-srvyr
# srvyr = interface tidyverse au package survey (statistiques d'enquetes ponderees).
library(srvyr)

# Etape obligatoire : declarer le design d'enquete (PSU + strate + poids).
# Une fois declare, dhs_design se manipule comme un data.frame avec les memes verbes.
dhs_design <- menages |>
  mutate(poids = poids_menage / 1e6) |>
  as_survey_design(
    ids     = cluster_id,   # PSU : unite primaire de sondage (grappe)
    strata  = strate,       # variable de stratification (HV022)
    weights = poids,        # poids d'echantillonnage
    nest    = TRUE          # cluster emboite dans strate (cas DHS)
  )

dhs_design
```

## Comparer brut vs pondéré

```{r}
#| label: m4-compare
# Cote BRUT : mean() classique sans tenir compte du plan de sondage.
brut <- menages |>
  group_by(region) |>
  summarise(
    tx_elec  = round(mean(electricite == "yes") * 100, 1),
    .groups = "drop"
  )

# Cote PONDERE : survey_mean() applique poids + variance correcte du plan.
# vartype = "ci" ajoute borne basse (_low) et haute (_upp) de l'IC 95%.
pondere <- dhs_design |>
  group_by(region) |>
  summarise(
    tx_elec    = round(survey_mean(electricite == "yes", vartype = "ci") * 100, 1)
  )

# Joindre les deux pour comparer cote a cote. suffix distingue les colonnes homonymes.
inner_join(brut, pondere, by = "region", suffix = c("_brut", "_pond")) |>
  arrange(desc(tx_elec_brut))
```

Les valeurs pondérées sont accompagnées de `tx_elec_low` / `tx_elec_upp` (IC à 95 %). Pour la cartographie de J5, c'est `tx_elec` (la valeur centrale pondérée) qu'on va publier.

# Module 5 — Construire la table d'indicateurs par région {#sec-m5}

> ⏱ **~45 minutes**. La sortie de J4 = l'entrée de J5.

## Indicateurs ménages : équipements, conditions de vie

```{r}
#| label: m5-menages
# unweighted(n()) = effectif non pondere (taille d'echantillon brute), utile pour le n.
# survey_mean(x) sur un test logique renvoie la proportion ponderee.
indic_menages <- dhs_design |>
  group_by(region) |>
  summarise(
    n_menages        = unweighted(n()),
    taille_moy       = round(survey_mean(taille_menage, na.rm = TRUE), 2),
    pct_urbain       = round(survey_mean(milieu == "urban") * 100, 1),
    pct_electricite  = round(survey_mean(electricite == "yes") * 100, 1),
    pct_tv           = round(survey_mean(television == "yes") * 100, 1),
    pct_radio        = round(survey_mean(radio == "yes") * 100, 1),
    pct_chef_femme   = round(survey_mean(sexe_chef == "female") * 100, 1)
  ) |>
  # ends_with("_se") = colonnes d'erreur-type ajoutees par survey_mean ; on les jette.
  select(-ends_with("_se"))

indic_menages
```

## Indicateurs individus : alphabétisation, scolarisation

Pour les indicateurs individus, on construit un **design séparé** parce que la population cible est les personnes (pas les ménages) et le poids reste celui du ménage (HV005 partagé entre membres).

```{r}
#| label: m5-individus
# Etape 1 : joindre HR -> PR pour avoir poids + strate + region sur chaque personne.
# Etape 2 : creer alpha_bin (0 = aucune educ, 1 = au moins prescolaire+).
# Etape 3 : declarer le design sur les personnes.
personnes_design <- personnes |>
  left_join(
    menages |> select(cluster_id, menage_id, strate, poids_menage, region),
    by = c("cluster_id", "menage_id")
  ) |>
  mutate(
    poids = poids_menage / 1e6,
    # 0L / 1L / NA_integer_ : suffixe L = entier ; coherence de type obligatoire.
    alpha_bin = case_when(
      niveau_educ == "no education, preschool" ~ 0L,
      !is.na(niveau_educ)                       ~ 1L,
      TRUE                                       ~ NA_integer_
    )
  ) |>
  filter(!is.na(strate)) |>
  as_survey_design(
    ids     = cluster_id,
    strata  = strate,
    weights = poids,
    nest    = TRUE
  )

# Calcul de l'indicateur sur la population cible : 25+ ans, alpha_bin non-NA.
indic_individus <- personnes_design |>
  filter(age >= 25, !is.na(alpha_bin)) |>
  group_by(region) |>
  summarise(
    pct_alpha_25plus = round(survey_mean(alpha_bin) * 100, 1)
  ) |>
  # On nettoie les colonnes d'erreur-type pour avoir une table d'indicateurs propre.
  select(-ends_with("_se"))

indic_individus
```

Note : ici on a directement `group_by(region)` parce qu'on a attaché la région à chaque personne **avant** de créer le design. C'est l'approche standard en production avec `srvyr`.

## Fusion des deux jeux d'indicateurs

```{r}
#| label: m5-fusion
# Sortie finale du module : une ligne par region, plusieurs indicateurs.
# C'est ce tableau qui devient l'entree de la cartographie J5.
indicateurs_region <- indic_menages |>
  left_join(indic_individus, by = "region")

indicateurs_region
```

## Export pour J5

```{r}
#| label: m5-export
#| eval: false
# here::here() construit un chemin absolu depuis la racine du projet (portable).
# dir.create(..., recursive = TRUE) cree les dossiers parents si necessaire.
out_dir <- here::here("pedagogie", "J04_gestion_donnees_tidyverse", "outputs")
dir.create(out_dir, showWarnings = FALSE, recursive = TRUE)
write_csv(indicateurs_region, file.path(out_dir, "indicateurs_region_dhs2018.csv"))
```

# Module 6 — Joindre à GADM pour la spatialisation {#sec-m6}

> ⏱ **~30 minutes**. Le pont avec J5.

## Le défi : harmoniser les noms de régions DHS vs GADM

GADM utilise des noms français/anglais hétérogènes (`Centre`, `Far North`, `Adamaoua`...), DHS Cameroun 2018 utilise des codes minuscules anglais (`centre`, `far-north`, `adamawa`...). Pas de jointure naïve possible — il faut **normaliser** les deux côtés et passer par un dictionnaire.

```{r}
#| label: m6-normaliser
# sf = "simple features" : standard pour le vectoriel spatial dans R.
library(sf)
adm1 <- read_sf(fetch_gadm_cameroon(1))

# norm() : 3 etapes pour eviter tout decalage de chaine de caracteres.
# iconv ASCII//TRANSLIT enleve les accents ; gsub() supprime tout sauf lettres+chiffres.
norm <- function(x) {
  x |>
    iconv(from = "UTF-8", to = "ASCII//TRANSLIT") |>
    tolower() |>
    gsub("[^a-z0-9]", "", x = _)
}

# Le dictionnaire mappe les variantes anglaises (DHS) vers les noms francais (FR).
dict <- c(
  northwest    = "nordouest",
  southwest    = "sudouest",
  farnorth     = "extremenord",
  north        = "nord",
  south        = "sud",
  east         = "est",
  west         = "ouest",
  centre       = "centre",
  littoral     = "littoral",
  adamawa      = "adamaoua",
  adamaoua     = "adamaoua"
)

# Wrapper : normalise puis traduit via le dictionnaire si correspondance.
normalize_region <- function(x) {
  v <- norm(x)
  ifelse(v %in% names(dict), dict[v], v)
}

# Inspection avant/apres : on doit obtenir DEUX listes identiques apres normalisation.
unique(adm1$NAME_1) |> sort()
unique(indicateurs_region$region) |> sort()

# Ajout de la cle normalisee aux deux jeux pour la jointure.
adm1$region_key                <- normalize_region(adm1$NAME_1)
indicateurs_region$region_key  <- normalize_region(indicateurs_region$region)

sort(unique(adm1$region_key))
sort(unique(indicateurs_region$region_key))
```

## Jointure spatiale

```{r}
#| label: m6-join
# left_join sur un sf garde la geometrie cote gauche : adm1_indic reste un sf.
adm1_indic <- adm1 |>
  left_join(
    indicateurs_region |>
      select(region_key, n_menages, taille_moy, pct_urbain,
             pct_electricite, pct_tv, pct_chef_femme, pct_alpha_25plus),
    by = "region_key"
  )

# Controle final : 0 NA = chaque polygone a recupere ses indicateurs.
sum(is.na(adm1_indic$pct_electricite))

# st_drop_geometry() = vue tabulaire pure (la geometrie reste dans l'objet original).
adm1_indic |>
  st_drop_geometry() |>
  select(NAME_1, n_menages, pct_electricite, pct_alpha_25plus) |>
  arrange(desc(pct_electricite))
```

Si la jointure est complète (0 NA), on est prêt pour J5. Sinon, vérifier le dictionnaire `dict` au cas où une région DHS n'aurait pas son équivalent GADM.

## Aperçu cartographique rapide

`tmap` arrive en force au J5. Ici juste un aperçu `ggplot2 + geom_sf` pour valider visuellement la jointure.

```{r}
#| label: m6-carte
#| fig-width: 9
#| fig-height: 7
# Choroplethe = polygones colores selon une variable quantitative.
# geom_sf lit la geometrie ; viridis = palette accessible aux daltoniens.
ggplot(adm1_indic) +
  geom_sf(aes(fill = pct_electricite), color = "white", linewidth = 0.3) +
  scale_fill_viridis_c(option = "D",
                       name = "% ménages\nélectrifiés\n(pondéré)") +
  # Etiquettes des regions superposees au centre des polygones.
  geom_sf_label(aes(label = NAME_1), size = 2.3, colour = "black",
                fill = scales::alpha("white", 0.75), label.size = 0,
                fontface = "bold", label.padding = unit(0.1, "lines")) +
  labs(title    = "Accès à l'électricité par région — Cameroun 2018",
       subtitle = "EDS-MICS Cameroun 2018 (DHS Program) · pourcentage de ménages électrifiés (estimation pondérée par plan de sondage)",
       caption  = "Source : EDS-MICS Cameroun 2018 (DHS Program) · IFORD × GDSG 2026") +
  theme_minimal() +
  theme(axis.text = element_blank(), axis.ticks = element_blank(),
        panel.grid = element_blank())
```

# Synthèse et devoir Q6 {#sec-wrap}

## Ce qu'on a vu

- Module 1 — Pipe, cinq verbes, pivot, premier passage en pondéré simple.
- Module 2 — Cinq jointures HR ↔ PR + la double clé `(cluster_id, menage_id)` + la règle d'or `anti_join` avant.
- Module 3 — MCAR / MAR / MNAR conceptuels + détection + trois stratégies de traitement + le piège du NA structurel.
- Module 4 — Plan de sondage stratifié à deux degrés + `srvyr` pour les pondérations + intervalles de confiance gratuits.
- Module 5 — Construction d'une table d'indicateurs par région à partir de HR et PR.
- Module 6 — Harmonisation des noms de régions DHS/GADM + jointure spatiale + premier aperçu cartographique.

## Devoir individuel Q6

Énoncé dans `exercice.qmd` : produire la table `indicateurs_region_v2.csv` enrichie de **deux indicateurs supplémentaires** au choix, calculés proprement avec `srvyr` et joints à GADM ADM1.

## Demain (J5) — Visualisation et cartographie

La table `indicateurs_region.csv` devient l'entrée des choroplèthes `tmap` v4 et `ggplot2 + geom_sf` de J5 — continuité directe.

# Sources et licences {#sec-sources}

| Donnée | Source | Licence |
|---|---|---|
| EDS-MICS Cameroun 2018 (microfichiers HR, PR, IR, MR, KR, BR, CR, FW) | BUCREP/INS/MINSANTÉ + DHS Program (ICF) | DHS Program — usage formation IFORD/GDSG, redistribution interdite |
| GADM v4.1 ADM1 Cameroun | <https://gadm.org/download_country.html> | Libre académique |
| Extraits CSV pédagogiques | Produits par `00_extraire_dhs_pour_webr.R` à partir des `.DTA` ci-dessus | Idem licence DHS |

Code distribué sous **CC-BY 4.0**.

## Crédits

Architecture pédagogique modulaire (six modules) : **Jean Saturnin Alogo Samba** (Statistician, IT & GIS, GDSG / IFORD).
Bascule sur DHS Cameroun 2018 réel + intégration convention atelier : **Ramesesse Dzita** (Junior Demographer-Statistician, IT Specialist, GDSG).

## Références

@wickham2014tidy ; @ins_eds_mics_2018 ; @bucrep_rgph4 ; @lumley2010survey.
