---
title: "J9 — Applications spatiales et sciences sociales"
subtitle: "ACLED (conflits) et ERA5 (température) au Cameroun — IFORD × GDSG · 6 août 2026"
author: "Edith Darin (conception complète) · Ramesesse Dzita (intégration IFORD)"
date: "2026-08-06"
lang: fr
format:
  html:
    toc: true
    toc-depth: 3
    toc-location: left
    number-sections: true
    code-fold: false
    code-tools: true
    theme: cosmo
    df-print: paged
execute:
  echo: true
  warning: false
  message: false
bibliography: ../_commons/helpers/citations.bib
---

# Objectifs et plan {#sec-objectifs}

Neuvième jour : on **mobilise deux APIs scientifiques** pour traiter deux sujets de sciences sociales spatiales — les **conflits armés** (ACLED) et le **climat** (réanalyse ERA5). Le contraste pédagogique est volontaire : un dataset événementiel ponctuel (lat/lon, dates discrètes) versus une grille raster mensuelle continue (NetCDF multidimensionnel). Les deux exigent un compte avec token, une bonne hygiène de gestion des identifiants (`.env`), et la maîtrise d'un workflow API → analyse → cartographie.

Le matériel suit l'**architecture en 13 exercices** conçue par Edith Darin (Senior Researcher, ex-WorldPop/Oxford, GDSG/IFORD). On préserve fidèlement ses choix méthodologiques en ajoutant la convention IFORD « expliquer chaque commande avant son exécution ».

# Setup commun {#sec-setup}

On charge les packages du jour, le helper IFORD pour les chemins de fichiers, et un mini helper pour lire le fichier `.env` (identifiants ACLED + CDS).

```{r}
#| label: setup
# Pile complete J9 :
#   sf            = couches vectorielles (points ACLED, polygones GADM)
#   dplyr/tidyr   = manipulation de tableaux (filter, mutate, pivot_longer)
#   ggplot2       = graphiques et cartes (geom_sf, geom_col, geom_line)
#   readr         = lecture rapide et stricte des CSV (read_csv)
#   tmap          = cartes thematiques (mode "plot" PNG, ou "view" leaflet)
#   scales        = formatage des axes (separateur de milliers, %, dates)
#   terra         = raster (rast pour lire les NetCDF ERA5, crop, mask)
#   exactextractr = statistiques zonales pour agreger un raster sur des
#                   polygones (moyenne, somme, max ponderes par surface)
#   tibble        = tableaux modernes du tidyverse
library(sf)
library(dplyr)
library(tidyr)
library(ggplot2)
library(readr)
library(tmap)
library(scales)
library(terra)
library(exactextractr)
library(tibble)

source("../_commons/helpers/fetch_data.R")

# Helper local : charger un fichier .env (clé=valeur, lignes ignorées si #)
charger_env <- function(path) {
  if (!file.exists(path)) return(invisible(FALSE))
  lignes <- readLines(path, warn = FALSE, encoding = "UTF-8")
  lignes <- lignes[nzchar(trimws(lignes)) & !startsWith(trimws(lignes), "#")]
  for (ligne in lignes) {
    morceaux <- strsplit(ligne, "=", fixed = TRUE)[[1]]
    if (length(morceaux) < 2) next
    nom    <- trimws(morceaux[1])
    valeur <- trimws(paste(morceaux[-1], collapse = "="))
    valeur <- gsub('^["\']|["\']$', "", valeur)
    if (nzchar(nom)) do.call(Sys.setenv, stats::setNames(list(valeur), nom))
  }
  invisible(TRUE)
}

# Charger le .env du dossier J9 si présent (identifiants ACLED + CDS)
charger_env("../datasets/cameroun/jour_09_acled_era5/.env")

annee_courante <- as.integer(format(Sys.Date(), "%Y"))
annee_min      <- annee_courante - 10
```

Le fichier `.env` ne doit **jamais** être commité (déjà dans `.gitignore`). Voir `.env.example` pour le modèle.

# Partie I — ACLED : conflits armés au Cameroun {#sec-acled}

## Bloc A — Présentation de l'API ACLED

ACLED — *Armed Conflict Location & Event Data Project* — est la base mondiale de référence pour les événements de conflit armé. Mise à jour hebdomadaire, accès gratuit après inscription sur <https://developer.acleddata.com/>.

Le package R **`acledR`** permet d'interroger l'API directement depuis R :

```{r}
#| label: api-exemple
#| eval: false
# Exemple d'appel API (eval: false pour ne pas planter si pas de token)
acled_brut_api <- acledR::acled_api(
  email      = Sys.getenv("email_address"),
  password   = Sys.getenv("acled_password"),
  country    = "Cameroon",
  start_date = paste0(annee_min, "-01-01"),
  end_date   = as.character(Sys.Date()),
  monadic    = FALSE  # un événement par ligne, deux acteurs maximum
)
```

Pour l'atelier, on utilise l'**export CSV** déjà déposé par Edith (qui couvre 2025) — pour 10 ans complets, lancer `acled_api()` une fois avec son token et sauver en CSV local.

## Exercice 1 — Chargement ACLED {#sec-ex1}

> **Objectif** : lire le CSV ACLED et inspecter sa structure (~30 colonnes).

`fetch_acled_cmr()` résout automatiquement le chemin du fichier dans le repo. `glimpse` affiche un aperçu vertical compact.

```{r}
#| label: ex1-load
# ACLED = Armed Conflict Location & Event Data Project : base mondiale
# de reference (academique + humanitaire) sur les evenements de conflit
# arme. Chaque ligne = 1 evenement GEOCODE (latitude/longitude en degres
# decimaux), avec sa date, son type, ses acteurs et le nombre de deces.
#
# fetch_acled_cmr() = helper IFORD qui retourne le chemin du CSV ACLED
# (telecharge depuis le Drive partage si absent en local, sinon reutilise
# la copie deja presente). Permet un code portable d'un poste a l'autre.
acled_brut <- read_csv(fetch_acled_cmr(), show_col_types = FALSE)

cat("Dimensions ACLED :", nrow(acled_brut), "lignes ×",
    ncol(acled_brut), "colonnes\n")
glimpse(acled_brut)
```

## Exercice 2 — Nettoyage et filtrage {#sec-ex2}

> **Objectif** : convertir les types (dates, numériques), filtrer NA coordonnées et restreindre à 10 ans.

ACLED publie tout en chaînes de caractères dans le CSV. Conversion explicite des dates et coordonnées avant tout calcul. Filtrage des lignes sans coordonnées (impossibles à cartographier).

```{r}
#| label: ex2-clean
# Conversion explicite des types (le CSV ACLED arrive en colonnes texte)
# puis suppression des lignes sans coordonnees (impossibles a cartographier).
acled_clean <- acled_brut |>
  mutate(
    event_date = as.Date(event_date),
    annee      = as.integer(year),
    mois       = format(event_date, "%Y-%m"),   # cle d'agregation mensuelle
    fatalities = as.numeric(fatalities),
    longitude  = as.numeric(longitude),
    latitude   = as.numeric(latitude)
  ) |>
  filter(!is.na(longitude), !is.na(latitude))

cat("Plage temporelle :", format(min(acled_clean$event_date), "%Y-%m-%d"),
    "à", format(max(acled_clean$event_date), "%Y-%m-%d"), "\n")

if (min(acled_clean$annee) <= annee_min) {
  acled_clean <- acled_clean |> filter(annee >= annee_min)
  cat("Après filtre 10 ans :", nrow(acled_clean), "événements\n")
} else {
  cat("Note : l'export couvre moins de 10 ans —",
      "utiliser acledR::acled_api() pour la période complète.\n")
}
```

## Exercice 3 — Exploration {#sec-ex3}

> **Objectif** : compter les événements par type et par région pour identifier les patterns dominants.

`count(sort = TRUE)` est un raccourci `group_by + tally + arrange(desc(n))`.

```{r}
#| label: ex3-explorer
# event_type = typologie ACLED standardisee a 6 categories :
#   - Battles                       : affrontements armes entre groupes
#   - Violence against civilians    : exactions contre des civils
#   - Riots                         : emeutes violentes
#   - Protests                      : manifestations pacifiques
#   - Strategic developments        : declarations, mouvements de troupes
#   - Explosions / Remote violence  : bombes, drones, artillerie
acled_clean |>
  count(event_type, sort = TRUE, name = "n_evenements")
```

```{r}
#| label: ex3-admin1
# admin1 = niveau region dans ACLED (aligne avec ADM1 GADM Cameroun).
acled_clean |>
  count(admin1, sort = TRUE, name = "n_evenements")
```

::: {.callout-tip title="Point formateur (Edith)"}
Les régions septentrionales (Extrême-Nord) dominent en raison de **Boko Haram**, et les régions anglophones (Nord-Ouest, Sud-Ouest) à cause de la **crise séparatiste** en cours depuis 2017. La distribution des **types** révèle si la violence est dominée par les *Battles*, les *Violence against civilians*, ou les *Strategic developments*.
:::

## Exercice 4 — Évolution temporelle {#sec-ex4}

> **Objectif** : visualiser l'évolution annuelle, mensuelle, et les décès cumulés.

### 4a — Annuelle par type

```{r}
#| label: ex4a-annuel
#| fig-width: 10
#| fig-height: 6
# AGREGATION TEMPORELLE = on resume des evenements ponctuels (1 ligne =
# 1 evenement avec sa date) en serie agregee. Ici grain ANNUEL + ventile
# par type : 1 ligne par couple (annee, event_type) avec son comptage.
resume_annuel <- acled_clean |>
  count(annee, event_type, name = "n_evenements")

ggplot(resume_annuel,
       aes(x = annee, y = n_evenements, fill = event_type)) +
  geom_col() +
  scale_x_continuous(
    breaks = seq(min(resume_annuel$annee), max(resume_annuel$annee), by = 1)
  ) +
  scale_fill_brewer(palette = "Set2") +
  labs(title    = "Evolution annuelle des conflits au Cameroun",
       subtitle = paste0("Source ACLED ", min(resume_annuel$annee), "-",
                         max(resume_annuel$annee),
                         " - agregation annuelle par type d'evenement"),
       x = "Annee", y = "Nombre d'evenements (n)", fill = "Type d'evenement",
       caption  = "Source : ACLED Project - IFORD x GDSG 2026") +
  theme_minimal() +
  theme(axis.text.x = element_text(angle = 45, hjust = 1))
```

### 4b — Mensuelle

```{r}
#| label: ex4b-mensuel
#| fig-width: 12
#| fig-height: 5
# Agregation temporelle mensuelle (cle "YYYY-MM") : grain plus fin pour
# detecter les pics saisonniers ou les flambees ponctuelles.
resume_mensuel <- acled_clean |>
  count(mois, event_type, name = "n_evenements")

ggplot(resume_mensuel,
       aes(x = mois, y = n_evenements, fill = event_type)) +
  geom_col() +
  scale_fill_brewer(palette = "Set2") +
  labs(title    = "Evolution mensuelle des conflits au Cameroun",
       subtitle = paste0("Source ACLED ", min(resume_mensuel$mois), " a ",
                         max(resume_mensuel$mois),
                         " - agregation mensuelle par type"),
       x = "Mois (YYYY-MM)", y = "Nombre d'evenements (n)",
       fill = "Type d'evenement",
       caption = "Source : ACLED Project - IFORD x GDSG 2026") +
  theme_minimal() +
  theme(axis.text.x = element_text(angle = 45, hjust = 1, size = 7))
```

### 4c — Décès annuels

```{r}
#| label: ex4c-deces
#| fig-width: 8
#| fig-height: 5
# Cumul annuel des deces declares (sum sur fatalities). Comparer avec la
# courbe d'evenements : massacre unique vs nombreux evenements moins letaux.
resume_deces <- acled_clean |>
  group_by(annee) |>
  summarise(deces = sum(fatalities, na.rm = TRUE), .groups = "drop")

ggplot(resume_deces, aes(x = annee, y = deces)) +
  geom_line(colour = "#CB181D", linewidth = 1.2) +
  geom_point(colour = "#CB181D", size = 2.5) +
  scale_x_continuous(
    breaks = seq(min(resume_deces$annee), max(resume_deces$annee), by = 1)
  ) +
  labs(title    = "Deces lies aux conflits au Cameroun",
       subtitle = paste0("Source ACLED ", min(resume_deces$annee), "-",
                         max(resume_deces$annee),
                         " - somme annuelle des deces declares"),
       x = "Annee", y = "Nombre de deces (n)",
       caption = "Source : ACLED Project - IFORD x GDSG 2026") +
  theme_minimal() +
  theme(axis.text.x = element_text(angle = 45, hjust = 1))
```

::: {.callout-warning title="Question 1 (Edith)"}
Sur quelles années les pics de **décès** sont-ils les plus marqués ? Coïncident-ils avec les pics d'**événements** ? Que dirait un démographe qui voit ces deux courbes ?
:::

## Exercice 5 — Cartographie ACLED {#sec-ex5}

> **Objectif** : convertir les points lat/lon en couche `sf`, puis produire deux cartes — points par type et choroplèthe par région.

### Conversion en sf + chargement GADM

```{r}
#| label: ex5-conversion
# GEOCODAGE : chaque evenement ACLED a une paire (latitude, longitude)
# en degres decimaux. st_as_sf transforme ce data.frame classique en
# couche spatiale sf (qu'on peut cartographier et croiser geometriquement).
# CRS = Coordinate Reference System. EPSG:4326 = WGS84 (lat/lon en
# degres decimaux) = CRS standard du GPS et CRS natif des donnees ACLED.
acled_pts <- st_as_sf(
  acled_clean,
  coords = c("longitude", "latitude"),
  crs    = 4326,
  remove = FALSE
)

# GADM = Global ADMinistrative areas, base mondiale gratuite des decoupages
# administratifs. ADM0 = frontiere nationale (1 polygone), ADM1 = regions
# (10 pour le Cameroun), ADM2 = departements. On charge les 2 niveaux
# depuis le GeoPackage GADM v4.1 pour habiller les cartes.
cmr0 <- st_read(fetch_gadm_cmr_gpkg(), layer = "ADM_ADM_0", quiet = TRUE)
cmr1 <- st_read(fetch_gadm_cmr_gpkg(), layer = "ADM_ADM_1", quiet = TRUE)
```

### Carte des points par type d'événement

```{r}
#| label: ex5-points
#| fig-width: 9
#| fig-height: 8
# tmap_mode("plot") = carte statique PNG (vs "view" = leaflet interactif).
# Empilage de couches : regions ADM1 (contours fins) + etiquettes NAME_1
# + points ACLED colores par type + contour national gras. Palette Set2
# qualitative pastel pour distinguer les 6 categories event_type.
tmap_mode("plot")

tm_shape(cmr1) +
  tm_borders(col = "grey50", lwd = 0.8) +
  tm_text("NAME_1", size = 0.5, col = "grey30", fontface = "bold") +
  tm_shape(acled_pts) +
  tm_dots(
    fill        = "event_type",
    size        = 0.04,
    fill_alpha  = 0.6,
    fill.legend = tm_legend(title = "Type d'evenement (ACLED)")
  ) +
  tm_shape(cmr0) +
  tm_borders(col = "grey20", lwd = 1.8) +
  tm_title(
    paste0("Conflits armes au Cameroun - localisation des evenements (",
           format(min(acled_clean$event_date), "%Y"), "-",
           format(max(acled_clean$event_date), "%Y"),
           ", 1 point = 1 evenement geocode lat/lon)")
  ) +
  tm_credits(paste("Sources : ACLED Project (evenements) - GADM v4.1 (ADM0/ADM1) -",
                   "IFORD x GDSG 2026"),
             position = c("left", "bottom"), size = 0.6) +
  tm_layout(legend.outside = TRUE)
```

### Choroplèthe : agrégation par région via `st_within`

`st_join(... join = st_within)` attache à chaque point la région qui le contient géométriquement. On compte ensuite les événements et les décès par région.

```{r}
#| label: ex5-regions
#| fig-width: 8
#| fig-height: 8
# AGREGATION SPATIALE ADM1 = on resume des points (evenements ACLED)
# au niveau d'une unite administrative (region). La jointure spatiale
# st_within attache a chaque point le polygone qui le CONTIENT
# geometriquement. Ensuite on compte + on somme par region.
resume_par_region <- acled_pts |>
  st_join(cmr1[c("NAME_1")], join = st_within) |>
  st_drop_geometry() |>
  filter(!is.na(NAME_1)) |>
  group_by(NAME_1) |>
  summarise(
    n_evenements = n(),
    deces        = sum(fatalities, na.rm = TRUE),
    .groups      = "drop"
  )

# left_join pour reattacher a la couche polygonale, replace_na pour les
# regions sans evenement (sinon trous blancs sur la carte).
cmr1_acled <- cmr1 |>
  left_join(resume_par_region, by = "NAME_1") |>
  mutate(
    n_evenements = replace_na(n_evenements, 0L),
    deces        = replace_na(deces, 0)
  )

# CHOROPLETHE = carte polygonale ou la couleur du polygone est
# proportionnelle a la valeur affichee (ici nombre d'evenements). Palette
# YlOrRd (jaune-orange-rouge) = sequentielle Brewer, conventionnelle
# pour les intensites croissantes (peu vers beaucoup d'evenements).
tm_shape(cmr1_acled) +
  tm_polygons(
    fill        = "n_evenements",
    fill.scale  = tm_scale_continuous(values = "brewer.yl_or_rd"),
    fill.legend = tm_legend(title = "Nombre d'evenements (n)")
  ) +
  tm_borders(col = "white", lwd = 0.6) +
  tm_text("NAME_1", size = 0.55, col = "grey20", fontface = "bold") +
  tm_title(
    paste0("Conflits par region administrative - Cameroun (",
           format(min(acled_clean$event_date), "%Y"), "-",
           format(max(acled_clean$event_date), "%Y"),
           ", agregation ADM1 par jointure spatiale st_within)")
  ) +
  tm_credits(paste("Sources : ACLED Project (evenements) - GADM v4.1 (ADM1) -",
                   "IFORD x GDSG 2026"),
             position = c("left", "bottom"), size = 0.6) +
  tm_layout(legend.outside = TRUE)
```

::: {.callout-warning title="Question 2 (Edith)"}
Pourquoi certains points peuvent-ils **tomber hors des polygones GADM** (et donc devenir `NA` après `st_within`) ? Quelle alternative utiliser pour rattacher ces points à la région la plus proche (`st_nearest_feature`) ?
:::

## Exercice 6 — Export ACLED {#sec-ex6}

> **Objectif** : sauver les sorties (GPKG + CSV + PNG) pour réutilisation et publication.

```{r}
#| label: ex6-export
#| eval: false
out_dir <- "outputs"
dir.create(out_dir, showWarnings = FALSE, recursive = TRUE)

st_write(acled_pts,   file.path(out_dir, "jour09_acled_points.gpkg"),
         delete_dsn = TRUE)
st_write(cmr1_acled, file.path(out_dir, "jour09_acled_regions.gpkg"),
         delete_dsn = TRUE)
write_csv(resume_par_region,
          file.path(out_dir, "jour09_acled_resume_regions.csv"))
```

# Partie II — ERA5 : température réanalyse {#sec-era5}

## Bloc B — Présentation d'ERA5 et du package ecmwfr

ERA5 est la **cinquième réanalyse atmosphérique de l'ECMWF**, distribuée gratuitement via le Copernicus Climate Data Store (CDS). Une **réanalyse climatique** combine modèle physique de l'atmosphère + assimilation de toutes les observations historiques (stations, satellites, ballons) pour produire une grille mondiale homogène à pas de temps régulier. Pour ce TD on utilise *ERA5 Single Levels Monthly Means*, variable `2m_temperature` (température de l'air à 2 m au-dessus de la surface), sur une bbox Cameroun et 10 ans.

Le format de stockage est **NetCDF** (`.nc`) — un format binaire scientifique multidimensionnel (x = longitude, y = latitude, z = pression/altitude si applicable, t = temps). Le package R `terra` lit directement les NetCDF via `rast()` ; chaque pas de temps devient une **couche** du raster.

Le package R **`ecmwfr`** automatise les requêtes API. Workflow :

1. Créer un compte sur <https://cds.climate.copernicus.eu/>
2. Récupérer UID + clé API dans le profil
3. Stocker dans le `.env` : `cds_user`, `cds_key`
4. `wf_set_key()` puis `wf_request()`

## Exercice 7 — Authentification CDS et requête {#sec-ex7}

> **Objectif** : soumettre la requête API à Copernicus (prend 5-30 minutes côté serveur).

::: {.callout-warning}
Ce bloc est en `eval: false` parce que (i) la requête API peut prendre longtemps et (ii) elle nécessite un token CDS personnel. Lancer en RStudio interactif si on souhaite re-télécharger le NetCDF.
:::

```{r}
#| label: ex7-cds
#| eval: false
nc_path  <- fetch_era5_t2m_cmr()   # lèvera une erreur explicite si absent

cds_user <- Sys.getenv("cds_user")
cds_key  <- Sys.getenv("cds_key")

if (nzchar(cds_user) && nzchar(cds_key) &&
    requireNamespace("ecmwfr", quietly = TRUE)) {

  ecmwfr::wf_set_key(user = cds_user, key = cds_key, service = "cds")

  requete <- list(
    dataset_short_name = "reanalysis-era5-single-levels-monthly-means",
    product_type       = "monthly_averaged_reanalysis",
    variable           = "2m_temperature",
    year               = as.character((annee_courante - 10):(annee_courante - 1)),
    month              = sprintf("%02d", 1:12),
    time               = "00:00",
    area               = c(13.1, 8.4, 1.6, 16.2),   # N, W, S, E (Cameroun)
    data_format        = "netcdf",
    target             = "era5_t2m_mensuel_cameroun.nc"
  )

  message("Soumission de la requête ERA5 (peut prendre plusieurs minutes)…")
  ecmwfr::wf_request(request = requete, transfer = TRUE,
                     path = dirname(nc_path))
}
```

## Exercice 8 — Lecture NetCDF + conversion Kelvin → Celsius {#sec-ex8}

> **Objectif** : lire le NetCDF multitemporel avec `terra::rast`, inspecter ses dimensions, convertir K → °C.

```{r}
#| label: ex8-netcdf
#| eval: false
# NetCDF (.nc) = format binaire scientifique multidimensionnel utilise
# en climato/oceano. Un fichier ERA5 = grille (x = longitude, y = latitude)
# repetee dans le temps (z = mois). terra::rast() le lit en STACK MULTI-
# COUCHES : chaque pas de temps devient une COUCHE du raster (ici 120
# couches pour 10 ans x 12 mois).
era5_brut <- rast(fetch_era5_t2m_cmr())

cat("Nombre de couches :", nlyr(era5_brut), "(soit ~120 pour 10 ans × 12 mois)\n")
cat("Résolution :", paste(res(era5_brut), collapse = " × "), "° (~31 km)\n")
cat("CRS :", crs(era5_brut, describe = TRUE)$name, "\n")

# time() extrait la dimension temporelle stockee dans le NetCDF.
# 1 date par couche : permet de connaitre le mois represente par chacune.
dates_era5 <- as.Date(time(era5_brut))
cat("Période :", format(min(dates_era5), "%Y-%m"), "→",
    format(max(dates_era5), "%Y-%m"), "\n")

# ERA5 publie les temperatures en KELVIN (echelle absolue : 0 K = -273.15 °C
# = zero absolu). Conversion en degres Celsius par soustraction de 273.15
# pour avoir des valeurs lisibles (sinon les ~300 K seraient absurdes en °C).
era5_celsius <- era5_brut - 273.15

# crop = decoupe RECTANGULAIRE du raster selon l'emprise (bbox) du polygone.
# mask = met les pixels hors polygone a NA (donne une carte qui epouse
# proprement le contour du pays). Les 2 operations sont enchaainees pour
# obtenir un raster final limite au territoire camerounais.
cmr0_vect <- vect(st_transform(cmr0, crs(era5_celsius)))
era5_cmr  <- mask(crop(era5_celsius, cmr0_vect), cmr0_vect)
print(era5_cmr)
```

::: {.callout-tip title="Point formateur (Edith)"}
La conversion `- 273.15` est **non-négociable** : sans elle, les températures « ~300 » seraient lues comme °C ce qui n'a aucun sens climatique. Toujours **vérifier l'unité** d'un dataset climatique avant analyse.
:::

## Exercice 9 — Extraction par région {#sec-ex9}

> **Objectif** : agréger les 120 couches mensuelles par région via `exact_extract`, puis passer en format long pour la suite.

`exact_extract(raster, polygones, "mean")` retourne un `data.frame` avec **une ligne par polygone** et **une colonne par couche** (`mean.1`, `mean.2`, …, `mean.120`). On bind avec les noms de régions puis `pivot_longer`.

```{r}
#| label: ex9-extract
#| eval: false
# Reprojeter les polygones dans le CRS du raster avant extraction
# (sinon exact_extract refuse le calcul).
cmr1_proj   <- st_transform(cmr1, crs(era5_cmr))
# exact_extract = statistique zonale ponderee par la surface (un pixel
# coupe a 30 % par le polygone ne pese que 30 % dans la moyenne).
t2m_extrait <- exact_extract(era5_cmr, cmr1_proj, "mean")

# Passage en format long : 1 ligne = 1 region x 1 mois (au lieu de
# 1 ligne = 1 region avec 120 colonnes mean.1, mean.2, ..., mean.120).
# Indispensable pour ggplot, dplyr group_by(date), etc.
t2m_long <- cmr1 |>
  st_drop_geometry() |>
  select(NAME_1) |>
  bind_cols(t2m_extrait) |>
  pivot_longer(cols = -NAME_1, names_to = "couche",
               values_to = "t2m_celsius") |>
  mutate(
    idx   = as.integer(sub("mean\\.", "", couche)),
    date  = dates_era5[idx],
    annee = as.integer(format(date, "%Y")),
    mois  = as.integer(format(date, "%m"))
  ) |>
  select(-couche, -idx)

glimpse(t2m_long)
```

## Exercice 10 — Évolution temporelle de la température {#sec-ex10}

### 10a — Série mensuelle nationale + tendance loess

```{r}
#| label: ex10a-serie
#| eval: false
#| fig-width: 10
#| fig-height: 5
# Agregation temporelle : moyenne nationale par mois (toutes regions confondues).
t2m_national <- t2m_long |>
  group_by(date, annee, mois) |>
  summarise(t2m_moy = mean(t2m_celsius, na.rm = TRUE), .groups = "drop")

# loess = lissage local : fait emerger la tendance derriere la saisonnalite.
ggplot(t2m_national, aes(x = date, y = t2m_moy)) +
  geom_line(colour = "#2171B5", linewidth = 0.7) +
  geom_smooth(method = "loess", se = FALSE,
              colour = "#CB181D", linetype = "dashed", linewidth = 0.9) +
  labs(title    = "Evolution de la temperature 2m au Cameroun",
       subtitle = paste0("Moyenne mensuelle nationale ERA5-Land - ",
                         format(min(t2m_national$date), "%Y-%m"), " a ",
                         format(max(t2m_national$date), "%Y-%m"),
                         " (ligne rouge : tendance loess)"),
       x = "Date", y = "Temperature 2m (degC)",
       caption = "Source : Copernicus ERA5-Land - IFORD x GDSG 2026") +
  theme_minimal()
```

### 10b — Température annuelle par région

```{r}
#| label: ex10b-regions
#| eval: false
#| fig-width: 10
#| fig-height: 6
# Agregation annuelle par region (moyenne des 12 mois de chaque annee).
t2m_region_annee <- t2m_long |>
  group_by(NAME_1, annee) |>
  summarise(t2m_moy = mean(t2m_celsius, na.rm = TRUE), .groups = "drop")

ggplot(t2m_region_annee, aes(x = annee, y = t2m_moy, colour = NAME_1)) +
  geom_line(linewidth = 0.8) +
  labs(title    = "Temperature annuelle moyenne par region - Cameroun",
       subtitle = paste0("Moyennes ERA5-Land ", min(t2m_region_annee$annee),
                         "-", max(t2m_region_annee$annee),
                         " - 10 regions ADM1"),
       x = "Annee", y = "Temperature 2m (degC)", colour = "Region (ADM1)",
       caption = "Source : Copernicus ERA5-Land - IFORD x GDSG 2026") +
  theme_minimal()
```

### 10c — Saisonnalité (cycle mensuel moyen)

`geom_ribbon` matérialise l'enveloppe min-max sur tous les pixels Cameroun et toutes les années.

```{r}
#| label: ex10c-saisonnalite
#| eval: false
#| fig-width: 8
#| fig-height: 5
# Agregation par mois calendaire (toutes annees confondues) : on calcule
# moyenne, min et max pour visualiser le cycle annuel et son enveloppe.
t2m_saisonnalite <- t2m_long |>
  group_by(mois) |>
  summarise(
    t2m_moy = mean(t2m_celsius, na.rm = TRUE),
    t2m_min = min(t2m_celsius, na.rm = TRUE),
    t2m_max = max(t2m_celsius, na.rm = TRUE),
    .groups = "drop"
  )

ggplot(t2m_saisonnalite, aes(x = mois, y = t2m_moy)) +
  geom_ribbon(aes(ymin = t2m_min, ymax = t2m_max),
              fill = "#FDBB84", alpha = 0.4) +
  geom_line(colour = "#D94801", linewidth = 1) +
  scale_x_continuous(breaks = 1:12, labels = month.abb) +
  labs(title    = "Saisonnalite de la temperature 2m - Cameroun",
       subtitle = "Cycle mensuel moyen ERA5-Land (ligne = moyenne, ruban = min-max sur la periode)",
       x = "Mois", y = "Temperature 2m (degC)",
       caption = "Source : Copernicus ERA5-Land - IFORD x GDSG 2026") +
  theme_minimal()
```

::: {.callout-warning title="Question 3 (Edith)"}
Le ruban (min-max) est large dans les **mois secs** et étroit dans les **mois pluvieux**. Comment l'interpréter en termes de variabilité climatique régionale ?
:::

## Exercice 11 — Cartographie de la température {#sec-ex11}

### 11a — Température moyenne sur la période

```{r}
#| label: ex11a-moyenne
#| eval: false
#| fig-width: 8
#| fig-height: 8
# mean() applique a un raster multi-couches calcule la moyenne PIXEL PAR
# PIXEL sur l'ensemble des couches (ici 120 mois) : on obtient 1 raster
# 1-couche dont chaque pixel = temperature moyenne 10 ans.
t2m_moy_rast <- mean(era5_cmr)

# Palette rd_yl_bu (Brewer rouge-jaune-bleu) inversee = chaud rouge,
# froid bleu : code couleur climatologique conventionnel pour la lecture
# intuitive d'une carte de temperature absolue.
tm_shape(t2m_moy_rast) +
  tm_raster(
    col.scale  = tm_scale_continuous(values  = "brewer.rd_yl_bu",
                                     reverse = TRUE),
    col.legend = tm_legend(title = "Temperature 2m (°C)")
  ) +
  tm_shape(cmr1) + tm_borders(col = "grey40", lwd = 0.8) +
  tm_text("NAME_1", size = 0.5, col = "grey20", fontface = "bold") +
  tm_shape(cmr0) + tm_borders(col = "grey10", lwd = 1.8) +
  tm_title(paste0("Temperature 2 m moyenne sur 10 ans - Cameroun (",
                  format(min(dates_era5), "%Y"), "-",
                  format(max(dates_era5), "%Y"),
                  ", moyenne pixel a pixel des couches mensuelles ERA5)")) +
  tm_credits(paste("Sources : Copernicus ERA5 Single Levels Monthly Means (T2m) -",
                   "GADM v4.1 (ADM0/ADM1) - IFORD x GDSG 2026"),
             position = c("left", "bottom"), size = 0.6) +
  tm_layout(legend.outside = TRUE)
```

### 11b — Anomalie dernière année vs première année

Palette **divergente** centrée sur 0 : rouge = réchauffement, bleu = refroidissement.

```{r}
#| label: ex11b-anomalie
#| eval: false
#| fig-width: 8
#| fig-height: 8
# ANOMALIE = ecart a une moyenne de reference. Ici on calcule la
# difference entre la moyenne de la DERNIERE annee et celle de la
# PREMIERE annee de la serie (mesure simple de l'evolution sur la
# periode). Palette divergente rd_bu inversee centree sur 0 :
#   - bleu  = anomalie negative (refroidissement local)
#   - blanc = pas de changement (zero)
#   - rouge = anomalie positive (rechauffement local)
# Le midpoint = 0 force le blanc sur la valeur neutre : lecture
# immediate du SIGNE et de l'AMPLITUDE.
annees_dans_donnees <- sort(unique(format(dates_era5, "%Y")))
if (length(annees_dans_donnees) >= 2) {
  pa  <- annees_dans_donnees[1]
  da  <- annees_dans_donnees[length(annees_dans_donnees)]
  idx_p <- which(format(dates_era5, "%Y") == pa)
  idx_d <- which(format(dates_era5, "%Y") == da)
  anomalie <- mean(era5_cmr[[idx_d]]) - mean(era5_cmr[[idx_p]])

  tm_shape(anomalie) +
    tm_raster(
      col.scale  = tm_scale_continuous(
        values   = "brewer.rd_bu",
        reverse  = TRUE,
        midpoint = 0
      ),
      col.legend = tm_legend(title = "Anomalie T2m (°C)")
    ) +
    tm_shape(cmr1) + tm_borders(col = "grey40", lwd = 0.8) +
    tm_text("NAME_1", size = 0.5, col = "grey20", fontface = "bold") +
    tm_shape(cmr0) + tm_borders(col = "grey10", lwd = 1.8) +
    tm_title(paste0("Anomalie de temperature 2 m - Cameroun (",
                    da, " moins ", pa,
                    ", palette divergente centree sur 0)")) +
    tm_credits(paste("Sources : Copernicus ERA5 Single Levels Monthly Means (T2m) -",
                     "GADM v4.1 (ADM0/ADM1) - IFORD x GDSG 2026"),
               position = c("left", "bottom"), size = 0.6) +
    tm_layout(legend.outside = TRUE)
}
```

::: {.callout-warning title="Question 4 (Edith)"}
Quelles régions du Cameroun montrent l'anomalie la plus forte ? Le **Nord aride** se réchauffe-t-il plus que les **plateaux Ouest** ? Y a-t-il des zones de refroidissement (microclimats) ?
:::

## Exercice 12 — Export ERA5 {#sec-ex12}

```{r}
#| label: ex12-export
#| eval: false
out_dir <- "outputs"
dir.create(out_dir, showWarnings = FALSE, recursive = TRUE)

write_csv(t2m_long,
          file.path(out_dir, "jour09_era5_t2m_mensuel_regions.csv"))
write_csv(t2m_region_annee,
          file.path(out_dir, "jour09_era5_t2m_annuel_regions.csv"))

writeRaster(t2m_moy_rast,
            file.path(out_dir, "jour09_era5_t2m_moyenne.tif"),
            overwrite = TRUE)
```

# Synthèse {#sec-synth}

## Ce qu'on a vu

**Partie I — ACLED** :

- Bloc A : présentation API ACLED + `acledR`.
- Ex 1 à 3 : chargement, nettoyage, exploration des conflits Cameroun 10 ans.
- Ex 4 : évolution temporelle (annuelle par type, mensuelle, décès cumulés).
- Ex 5 : cartographie points par type + choroplèthe par région via `st_within`.
- Ex 6 : export GPKG / CSV / PNG.

**Partie II — ERA5** :

- Bloc B : présentation Copernicus CDS + `ecmwfr` + NetCDF + conversion Kelvin.
- Ex 7 à 8 : authentification CDS + lecture NetCDF + conversion °C + crop Cameroun.
- Ex 9 : extraction multi-couches par région avec `exact_extract` + pivot_longer.
- Ex 10 : séries temporelles nationale + par région + saisonnalité.
- Ex 11 : carte moyenne + carte d'anomalie dernière vs première année.
- Ex 12 : export CSV / GeoTIFF.

## Demain (J10) — Flux reproductibles et clôture

J10 fusionne notre matériel avec celui d'Edith : projets R portables, Quarto pour rapports dynamiques, mini-projet en groupe basé sur les datasets vus J1-J9, synthèse FAIR + feuille de route INS/BUCREP.

# Sources et crédits {#sec-sources}

## Crédits

**Conception pédagogique complète** des 13 exercices, des slides théoriques, des choix méthodologiques et des datasets : **Edith Darin** (Senior Researcher, ex-WorldPop/Université d'Oxford, GDSG/IFORD).

**Intégration convention atelier IFORD + bascule WebR + crédits sur le matériel** : **Ramesesse Dzita** (Junior Demographer-Statistician, IT Specialist, GDSG/IFORD).

## Données

| Donnée | Source | Licence |
|---|---|---|
| ACLED Cameroun (CSV + API) | Armed Conflict Location & Event Data Project — <https://acleddata.com/> | Conditions ACLED (académique) |
| ERA5 ECMWF Single Levels Monthly Means | Copernicus Climate Data Store — <https://cds.climate.copernicus.eu/> | Copernicus Open Data License |
| GADM v4.1 Cameroun | <https://gadm.org> | Académique libre |

Code distribué sous **CC-BY 4.0** au nom du GDSG/IFORD.

## Références

- **ACLED** : Raleigh, C., Linke, A., Hegre, H., & Karlsen, J. (2010). Introducing ACLED: An armed conflict location and event dataset. *Journal of Peace Research, 47(5), 651-660.*
- **ERA5** : Hersbach, H., Bell, B., Berrisford, P., et al. (2020). The ERA5 global reanalysis. *Quarterly Journal of the Royal Meteorological Society, 146(730), 1999-2049.*
- @pebesma2018simple ; @hijmans2024terra.
