---
title: "J3 — Corrigés"
subtitle: "Atelier IFORD × GDSG · Distribué J4 matin"
lang: fr
format:
  html:
    toc: true
    toc-depth: 2
    toc-location: left
    theme: cosmo
execute:
  echo: true
  warning: false
  message: false
bibliography: ../_commons/helpers/citations.bib
---

# Avant de regarder le corrigé

Si tu n'as pas encore tenté l'exercice : **ferme ce fichier et lance-toi d'abord**.

# Setup commun

```{r}
#| label: setup
library(here)
library(sf)
library(dplyr)
library(tibble)
library(ggplot2)
library(tmap)

source(here("pedagogie", "_commons", "helpers", "fetch_data.R"))
source(here("pedagogie", "_commons", "helpers", "theme_iford.R"))

adm1 <- read_sf(fetch_gadm_cameroon(1))

regions <- c("Adamaoua","Centre","Est","Extrême-Nord","Littoral",
             "Nord","Nord-Ouest","Ouest","Sud","Sud-Ouest")
pop_est <- c(1340000, 4400000, 870000, 4200000, 3400000,
             2700000, 2000000, 2000000, 800000, 1700000)
tbl_ind <- tibble(
  NAME_1 = regions, pop_2019 = pop_est,
  pct_urbain      = c(35, 75, 25, 30, 95, 28, 22, 45, 38, 28),
  pct_electricite = c(55, 88, 35, 32, 92, 42, 38, 70, 55, 60),
  taille_mng      = c(5.8, 4.5, 6.2, 6.5, 4.1, 6.0, 5.5, 5.0, 5.5, 5.3)
)

adm1_pop <- adm1 |>
  st_transform(3119) |> st_make_valid() |>
  mutate(superficie_km2 = as.numeric(st_area(geometry)) / 1e6) |>
  left_join(tbl_ind, by = "NAME_1") |>
  mutate(densite = pop_2019 / superficie_km2)

setup_tmap_iford()
```

# Q1 — Choroplèthe électrification

## Q1.a et Q1.b — Carte avec palette Blues

```{r}
#| label: q1ab
#| fig-width: 8
#| fig-height: 6
tm_shape(adm1_pop) +
  tm_polygons(
    fill = "pct_electricite",
    fill.scale = tm_scale_intervals(style = "jenks", n = 5,
                                    values = "brewer.blues"),
    fill.legend = tm_legend("% ménages\nélectrifiés"),
    col = "white", lwd = 0.3
  ) +
  tm_text("NAME_1", size = 0.55, col = "grey20", fontface = "bold") +
  tm_title("Taux d'électrification des ménages — Cameroun (2019)",
           position = c("left", "top"))
```

## Q1.c — Lecture critique

D'après les valeurs simulées :

- Plus élevé : **Littoral** (92 %, Douala et urbanisation forte), **Centre** (88 %, Yaoundé).
- Plus bas : **Extrême-Nord** (32 %), **Est** (35 %).

C'est cohérent avec la structure de l'accès aux infrastructures au Cameroun : couverture quasi totale dans le sud littoral / centre urbain, gradient nord-sud marqué, est forestier mal desservi par le réseau électrique national.

**Précaution méthodologique** : ces valeurs sont **simulées** sur la base des proportions EDS-MICS 2018. Une vraie cartographie d'indicateur EDS doit pondérer par le poids du ménage et tenir compte du plan de sondage (J5).

# Q2 — Trois classifications, trois lectures

## Q2.a — Trois cartes côte à côte

```{r}
#| label: q2a
#| fig-width: 14
#| fig-height: 6
faire_carte_taille <- function(style, titre) {
  tm_shape(adm1_pop) +
    tm_polygons(
      fill = "taille_mng",
      fill.scale = tm_scale_intervals(style = style, n = 4,
                                      values = "brewer.greens"),
      fill.legend = tm_legend("pers/ménage"),
      col = "white", lwd = 0.3
    ) +
    tm_title(titre, position = c("left", "top"), size = 0.9)
}

c_equal  <- faire_carte_taille("equal",    "Intervalles égaux")
c_quant  <- faire_carte_taille("quantile", "Quantiles")
c_jenks  <- faire_carte_taille("jenks",    "Jenks")

tmap_arrange(c_equal, c_quant, c_jenks, ncol = 3)
```

## Q2.b — Régions où les classifications divergent

L'**Adamaoua** (5.8) et l'**Ouest** (5.0) sont classés différemment :

- En **intervalles égaux** (bornes ∼ 4.1, 4.7, 5.4, 6.0, 6.5) : Adamaoua tombe dans la 4ᵉ classe, Ouest dans la 3ᵉ.
- En **quantiles** : les bornes sont calées sur les quartiles de la distribution, qui est resserrée (4.1 – 6.5), donc les classes sont moins discriminantes.
- En **Jenks** : maximise la variance inter-classes, donc met les vraies « ruptures » de la distribution.

## Q2.c — Recommandation

Pour communiquer un indicateur démographique à un décideur : **quantiles** ou **manuel avec seuils interprétables**.

- Quantiles garantit que chaque classe contient au moins une région — lisibilité de la légende.
- Manuel (par exemple seuils 4 / 5 / 6 personnes) est interprétable directement par un non-spécialiste.

Jenks est techniquement optimal mais ses bornes (5.16, 5.74, etc.) ne sont pas mémorisables.

# Q3 — Palette divergente

## Q3.a — Calcul de l'écart

```{r}
#| label: q3a
adm1_pop <- adm1_pop |>
  mutate(ecart_urbain = pct_urbain - mean(pct_urbain))

range(adm1_pop$ecart_urbain)
```

## Q3.b — Choroplèthe divergente

```{r}
#| label: q3b
#| fig-width: 8
#| fig-height: 6
tm_shape(adm1_pop) +
  tm_polygons(
    fill = "ecart_urbain",
    fill.scale = tm_scale_intervals(
      breaks = c(-30, -15, 0, 15, 30, 45),
      values = "brewer.rd_bu",
      midpoint = 0
    ),
    fill.legend = tm_legend("Écart à la\nmoyenne (%)"),
    col = "white", lwd = 0.3
  ) +
  tm_text("NAME_1", size = 0.55, col = "grey20", fontface = "bold") +
  tm_title("Écart à la moyenne nationale d'urbanisation",
           position = c("left", "top"))
```

## Q3.c — Quand utiliser laquelle ?

| Type | Quand l'utiliser |
|---|---|
| **Séquentielle** (claire → foncée d'une seule teinte) | Indicateur qui n'a pas de centre interprétable (densité brute, population, superficie) |
| **Divergente** (deux teintes opposées, centre neutre) | Indicateur qui s'interprète comme un écart à une référence (moyenne, médiane, seuil réglementaire) |

L'écart à la moyenne est un cas d'école pour la divergente : le centre (zéro = moyenne) est sémantiquement chargé.

# Q4 — Carte interactive

## Q4.a-d — Tmap mode view

```{r}
#| label: q4
#| eval: false
tmap_mode("view")

ma_carte_interactive <- tm_shape(adm1_pop) +
  tm_polygons(
    fill = "densite",
    fill.scale = tm_scale_intervals(style = "jenks", n = 5,
                                    values = "brewer.yl_or_rd"),
    fill_alpha = 0.7,
    popup.vars = c("Région" = "NAME_1",
                   "Densité (hab/km²)" = "densite",
                   "Population 2019" = "pop_2019",
                   "Superficie (km²)" = "superficie_km2")
  ) +
  tm_basemap("OpenStreetMap")

ma_carte_interactive

tmap_mode("plot")  # ne pas oublier
```

**À zoomer sur le Littoral** : OpenStreetMap rend bien Douala (port, axes routiers). Les arrondissements littoraux apparaissent en orange/rouge sur la choroplèthe : densité élevée, ce qui est cohérent.

# Q5 — Version `ggplot2`

```{r}
#| label: q5
#| fig-width: 9
#| fig-height: 7
ggplot(adm1_pop) +
  geom_sf(aes(fill = densite), color = "white", linewidth = 0.3) +
  scale_fill_viridis_c(option = "B", trans = "sqrt",
                       name = "Densité\n(hab/km²)") +
  geom_sf_label(aes(label = NAME_1), size = 2.3,
                color = "white", fontface = "bold",
                label.padding = unit(0.1, "lines")) +
  labs(title = "Densité de population — Cameroun 2019",
       subtitle = "Lambert Cameroun, palette viridis B, échelle racine carrée") +
  theme_minimal() +
  theme(axis.text = element_blank(), axis.ticks = element_blank(),
        panel.grid = element_blank())
```

**Comparaison subjective** : `tmap` Jenks est plus discrétisé donc plus contrastant pour la communication. `ggplot2 + viridis + sqrt` est plus continu, mieux pour l'analyse exploratoire. Les deux sont défendables ; le choix dépend de l'objectif (publication vs analyse).

# Q6 — Carte de production complète

Exemple détaillé sur **`pct_electricite`** :

```{r}
#| label: q6
#| fig-width: 9
#| fig-height: 7
ma_carte <- tm_shape(adm1_pop) +
  tm_polygons(
    fill        = "pct_electricite",
    fill.scale  = tm_scale_intervals(style = "quantile", n = 5,
                                     values = "brewer.blues"),
    fill.legend = tm_legend("% ménages\nélectrifiés"),
    col = "white", lwd = 0.4
  ) +
  tm_text("NAME_1", size = 0.55, col = "grey20", fontface = "bold") +
  tm_compass(type = "arrow", position = c("right", "top"), size = 1.2) +
  tm_scalebar(position = c("left", "bottom"), width = 0.25) +
  tm_title("Quel est le taux d'accès à l'électricité par région ?",
           position = c("left", "top")) +
  tm_credits("Classification quantile | Estimations BUCREP simulées | GADM v4.1\nIFORD × GDSG 2026 — CC-BY 4.0",
             position = c("right", "bottom"), size = 0.45)

ma_carte
```

```{r}
#| label: q6-export
#| eval: false
out_dir <- here("pedagogie", "J03_cartographie_tmap_ggplot", "outputs")
dir.create(out_dir, showWarnings = FALSE, recursive = TRUE)

tmap_save(ma_carte, file.path(out_dir, "electrification_quantile.png"),
          dpi = 300, width = 9, height = 7)
tmap_save(ma_carte, file.path(out_dir, "electrification_quantile.pdf"),
          width = 9, height = 7)
```

**Justification méthodologique** :

- Classification **quantile** : la distribution est resserrée (35 % à 92 %) sans forte rupture ; quantile garantit cinq classes lisibles.
- Palette **Blues** séquentielle : bleu évoque institutionnellement le « service public », approprié pour un indicateur d'accès aux infrastructures.
- **Question en titre** : la carte répond à une question explicite (« Quel est le taux d'accès à l'électricité par région ? ») plutôt qu'une description neutre (« Taux d'électrification »).
- **Crédits explicites** : classification + source + licence.

# Erreurs fréquentes

| Erreur | Cause | Remède |
|---|---|---|
| Tous les polygones sont de la même couleur | Variable continue mappée à une palette discrète sans `tm_scale_intervals()` | Préciser explicitement la classification dans `tm_scale_intervals` |
| `tmap_mode("view")` reste actif et casse les graphiques suivants | Oubli du `tmap_mode("plot")` à la fin | Ajouter systématiquement `tmap_mode("plot")` après une carte interactive |
| Texte illisible sur fond foncé | Couleur du texte non choisie | `tm_text("NAME_1", col = "white", fontface = "bold")` |
| `tmap_save()` produit un PDF flou | Mauvaise dimension, ratio non respecté | Définir `width` et `height` cohérents avec l'aspect ratio de la carte |
| Palette divergente sans `midpoint` | Le centre est mal défini | Ajouter `midpoint = 0` dans `tm_scale_intervals()` |

# Préparation pour J4

Demain on entre dans le monde **raster** : `terra` en profondeur, premier WorldPop 100 m, agrégation et resampling, extraction zonale. C'est le passage des vecteurs (polygones, points, lignes) aux grilles régulières.

# Références

@pebesma2018simple ; @hijmans2024terra.
