---
title: "J5 — Corrigés (vraies données EDS-MICS 2018)"
subtitle: "Atelier IFORD × GDSG · Distribué J6 matin"
lang: fr
format:
  html:
    toc: true
    toc-depth: 2
    toc-location: left
    theme: cosmo
execute:
  echo: true
  warning: false
  message: false
bibliography: ../_commons/helpers/citations.bib
---

# Avant le corrigé

Si tu n'as pas tenté l'exercice : ferme ce fichier.

# Setup commun (real data)

```{r}
#| label: setup
# Bloc setup identique à demo.qmd : on reconstruit adm1_indic
# (polygones GADM ADM1 + indicateurs DHS 2018 joints par clé normalisée).
library(sf)
library(dplyr)
library(tibble)
library(tidyr)
library(ggplot2)
library(tmap)
library(readr)

source("../_commons/helpers/fetch_data.R")
source("../_commons/helpers/theme_iford.R")
setup_tmap_iford()

# Polygones ADM1 + CSV DHS produits par srvyr.
adm1 <- read_sf(fetch_gadm_cameroon(1))

dhs <- read_csv(
  "../_commons/data/dhs_cmr/indicateurs_dhs_cmr_2018.csv",
  show_col_types = FALSE
)

# Long -> wide + renommage des codes techniques DHS.
dhs_wide <- dhs |>
  select(region, indicateur, valeur) |>
  pivot_wider(names_from = indicateur, values_from = valeur) |>
  rename(
    tx_eau_ameliore  = WS_SRCE_H_IMP,
    tx_electricite   = HC_ELEC_H_ELC,
    tx_alpha_femmes  = ED_LITR_W_LIT,
    tx_alpha_hommes  = ED_LITR_M_LIT,
    taille_menage    = HC_HHSZ_H_AVG
  )

# Normalisation pour jointure : retire accents et ponctuation.
norm <- function(x) {
  x |> iconv(from = "UTF-8", to = "ASCII//TRANSLIT") |>
       tolower() |>
       gsub("[^a-z0-9]", "", x = _)
}
# Cas spéciaux anglais -> français.
dict <- c(northwest="nordouest", southwest="sudouest", farnorth="extremenord",
          north="nord", south="sud", east="est", west="ouest",
          centre="centre", littoral="littoral",
          adamawa="adamaoua", adamaoua="adamaoua")
normalize <- function(x) {
  v <- norm(x)
  ifelse(v %in% names(dict), dict[v], v)
}

# Clé commune dans les deux tables puis jointure en projection Lambert.
adm1$region_key     <- normalize(adm1$NAME_1)
dhs_wide$region_key <- normalize(dhs_wide$region)

adm1_indic <- adm1 |>
  st_transform(3119) |> st_make_valid() |>
  left_join(dhs_wide |> select(region_key, tx_eau_ameliore, tx_electricite,
                               tx_alpha_femmes, tx_alpha_hommes, taille_menage),
            by = "region_key")
```

# Q1 — Choroplèthe accès à l'eau

```{r}
#| label: q1
#| fig-width: 8
#| fig-height: 6
# Palette Blues séquentielle : cohérence sémiotique (bleu = eau).
# Jenks 5 classes : standard pour variables continues sans rupture forte.
tm_shape(adm1_indic) +
  tm_polygons(
    fill = "tx_eau_ameliore",
    fill.scale = tm_scale_intervals(style = "jenks", n = 5, values = "brewer.blues"),
    fill.legend = tm_legend("% ménages\neau améliorée (%)"),
    col = "white", lwd = 0.3
  ) +
  tm_text("NAME_1", size = 0.55, col = "grey20", fontface = "bold") +
  tm_compass(type = "arrow", position = c("right", "top"), size = 1) +
  tm_scalebar(position = c("left", "bottom"), breaks = c(0, 100, 200)) +
  tm_title("Accès des ménages à l'eau améliorée par région — Cameroun 2018",
           position = c("left", "top")) +
  tm_credits(paste("Source : EDS-MICS Cameroun 2018 (DHS Program) ·",
                   "GADM v4.1 · classification Jenks ·",
                   "projection Lambert EPSG:3119 · IFORD x GDSG 2026"),
             position = c("right", "bottom"), size = 0.45)
```

**Lecture critique** : sur le vrai EDS-MICS 2018, le Littoral (Douala) et le Centre (Yaoundé) sont en tête (>85 %), l'Extrême-Nord et l'Est ferment la marche (<55 %). Conforme aux gradients de développement humain camerounais documentés par l'INS et l'UNICEF.

# Q2 — Trois classifications sur `taille_menage`

```{r}
#| label: q2
#| fig-width: 14
#| fig-height: 6
# Helper compact : 3 cartes "taille_menage" avec 3 méthodes de classification.
# Palette Greens séquentielle = variable continue ascendante.
faire <- function(style, titre) {
  tm_shape(adm1_indic) +
    tm_polygons(
      fill = "taille_menage",
      fill.scale = tm_scale_intervals(style = style, n = 4, values = "brewer.greens"),
      fill.legend = tm_legend("pers/ménage\n(ratio)"),
      col = "white", lwd = 0.3
    ) +
    tm_text("NAME_1", size = 0.4, col = "grey20") +
    tm_title(titre, position = c("left", "top"), size = 0.9)
}

# 3 colonnes : permet de balayer rapidement les différences inter-méthodes.
tmap_arrange(
  faire("equal",    "a. Intervalles égaux"),
  faire("quantile", "b. Quantiles"),
  faire("jenks",    "c. Jenks (Fisher)"),
  ncol = 3
)
```

**Recommandation** : pour communiquer une variable resserrée comme `taille_menage` (typiquement 4 à 7 personnes dans les vraies données DHS), **quantile** garantit que chaque classe contient au moins une région — meilleure lisibilité de la légende. Jenks reste techniquement optimal mais ses bornes sont moins mémorisables.

# Q3 — Palette divergente

```{r}
#| label: q3
#| fig-width: 8
#| fig-height: 6
# On crée d'abord la variable d'écart (valeur - moyenne du pays).
# Variable centrée sur 0 -> palette DIVERGENTE (rouge négatif / bleu positif).
adm1_indic <- adm1_indic |>
  mutate(ecart_alpha = tx_alpha_femmes - mean(tx_alpha_femmes, na.rm = TRUE))

# midpoint = 0 garantit que la couleur neutre s'aligne sur l'absence d'écart.
tm_shape(adm1_indic) +
  tm_polygons(
    fill = "ecart_alpha",
    fill.scale = tm_scale_intervals(
      breaks = c(-40, -20, -5, 5, 20, 40),
      values = "brewer.rd_bu",
      midpoint = 0
    ),
    fill.legend = tm_legend("Écart à la\nmoyenne nat. (points %)"),
    col = "white", lwd = 0.3
  ) +
  tm_text("NAME_1", size = 0.55, col = "grey20", fontface = "bold") +
  tm_compass(type = "arrow", position = c("right", "top"), size = 1) +
  tm_scalebar(position = c("left", "bottom"), breaks = c(0, 100, 200)) +
  tm_title("Alphabétisation des femmes 15-49 ans : écart à la moyenne nationale",
           position = c("left", "top")) +
  tm_credits(paste("Source : EDS-MICS Cameroun 2018 (DHS Program) ·",
                   "GADM v4.1 · palette divergente RdBu centrée sur 0 ·",
                   "IFORD x GDSG 2026"),
             position = c("right", "bottom"), size = 0.45)
```

**Quand utiliser la palette divergente** : quand la variable s'interprète comme un **écart à un centre sémantiquement chargé** (moyenne nationale, seuil réglementaire, valeur de référence). Le centre 0 est neutre, le rouge / bleu indique le sens et l'amplitude.

# Q4 — Carte interactive

```{r}
#| label: q4
#| eval: false
# Mode interactif Leaflet. popup.vars liste les attributs affichés au clic.
# tm_basemap fixe le fond de carte (OSM ici, voir tmaptools::providers pour la liste).
tmap_mode("view")

carte_int <- tm_shape(adm1_indic) +
  tm_polygons(
    fill = "tx_alpha_femmes",
    fill.scale = tm_scale_intervals(style = "jenks", n = 5, values = "brewer.yl_or_rd"),
    fill_alpha = 0.7,  # transparence pour voir OSM sous les polygones.
    popup.vars = c(
      "Région" = "NAME_1",
      "% femmes alpha." = "tx_alpha_femmes",
      "% hommes alpha." = "tx_alpha_hommes",
      "% électricité"   = "tx_electricite",
      "% eau améliorée" = "tx_eau_ameliore",
      "Taille ménage"   = "taille_menage"
    )
  ) +
  tm_basemap("OpenStreetMap")

carte_int

# IMPORTANT : revenir en mode plot, sinon les cartes suivantes seront interactives.
tmap_mode("plot")
```

Zoom Littoral / Extrême-Nord : OSM révèle Douala dense (port, axes routiers, équipements) vs Maroua périphérique. Le **fond de carte donne le contexte** que la choroplèthe seule ne montre pas.

# Q5 — `ggplot2 + ggspatial`

```{r}
#| label: q5
#| fig-width: 9
#| fig-height: 7
# ggspatial fournit ce qui manque à ggplot2 natif : flèche du nord + barre d'échelle.
library(ggspatial)

ggplot(adm1_indic) +
  geom_sf(aes(fill = tx_alpha_femmes), color = "white", linewidth = 0.3) +
  scale_fill_viridis_c(option = "D", name = "% femmes\nalphabétisées (%)") +
  geom_sf_label(aes(label = NAME_1), size = 2.3, colour = "black",
                fill = scales::alpha("white", 0.75), label.size = 0,
                fontface = "bold", label.padding = unit(0.1, "lines")) +
  annotation_north_arrow(location = "tr", style = north_arrow_minimal()) +
  annotation_scale(location = "bl") +
  labs(title = "Alphabétisation des femmes 15-49 ans par région — Cameroun 2018",
       subtitle = "ggplot2 + ggspatial · palette viridis · projection Lambert EPSG:3119",
       caption = "Source : EDS-MICS Cameroun 2018 (DHS Program) · GADM v4.1 · IFORD x GDSG 2026") +
  theme_minimal() +
  theme(axis.text = element_blank(), axis.ticks = element_blank(),
        panel.grid = element_blank())
```

# Q6 — Carte de production complète (exemple sur `tx_eau_ameliore`)

```{r}
#| label: q6
#| fig-width: 9
#| fig-height: 7
# Carte de production complète : les SEPT éléments d'habillage obligatoires.
# 1. fill séquentiel Blues (cohérence sémiotique : eau).
# 2. Classification quantile (distribution resserrée 55-88 %).
# 3. Contours blancs : lisibilité des frontières.
# 4. Étiquettes des régions.
# 5. Flèche du nord + 6. Barre d'échelle.
# 7. Titre question + crédits sourcés.
ma_carte <- tm_shape(adm1_indic) +
  tm_polygons(
    fill        = "tx_eau_ameliore",
    fill.scale  = tm_scale_intervals(style = "quantile", n = 5, values = "brewer.blues"),
    fill.legend = tm_legend("% ménages\neau améliorée (%)"),
    col = "white", lwd = 0.4
  ) +
  tm_text("NAME_1", size = 0.55, col = "grey20", fontface = "bold") +
  tm_compass(type = "arrow", position = c("right", "top"), size = 1.2) +
  tm_scalebar(position = c("left", "bottom"), breaks = c(0, 100, 200)) +
  tm_title("Quel est le taux d'accès à l'eau améliorée par région au Cameroun en 2018 ?",
           position = c("left", "top")) +
  tm_credits(paste("Source : EDS-MICS Cameroun 2018 (DHS Program) ·",
                   "GADM v4.1 · classification quantile (5 classes) ·",
                   "projection Lambert EPSG:3119 · IFORD x GDSG 2026 (CC-BY 4.0)"),
             position = c("right", "bottom"), size = 0.4)

ma_carte
```

```{r}
#| label: q6-export
#| eval: false
# Triple export : PNG 300 dpi pour PowerPoint, PDF vectoriel pour publication.
out_dir <- here("pedagogie", "J05_visualisation_cartographie", "outputs")
dir.create(out_dir, showWarnings = FALSE, recursive = TRUE)

tmap_save(ma_carte, file.path(out_dir, "eau_amelioree_dhs2018.png"),
          dpi = 300, width = 9, height = 7)
tmap_save(ma_carte, file.path(out_dir, "eau_amelioree_dhs2018.pdf"),
          width = 9, height = 7)
```

**Justification méthodologique** :

- **Quantile** : la distribution DHS eau Cameroun est resserrée (∼55 à 88 %) sans rupture marquée ; quantile garantit cinq classes lisibles.
- **Palette Blues séquentielle** : la couleur bleue évoque institutionnellement l'eau et le service public. Cohérence sémiotique.
- **Question en titre** : la carte répond explicitement plutôt que de décrire neutralement.
- **Crédits explicites** : source DHS StatCompiler nommée pour traçabilité.

# Erreurs fréquentes

| Erreur | Cause | Remède |
|---|---|---|
| Tous les polygones de la même couleur | Variable continue mappée sur palette discrète sans `tm_scale_intervals()` | Préciser la classification |
| `tmap_mode("view")` reste actif | Oubli de `tmap_mode("plot")` | Toujours rebasculer après une carte interactive |
| Palette divergente sans `midpoint` | Centre non défini | Ajouter `midpoint = 0` |
| Jointure DHS / GADM avec NA partout | Noms régions non normalisés (accents, English vs French) | Fonction `normalize()` ASCII + dictionnaire |

# Préparation pour J6

Demain : **statistiques spatiales** (Moran, LISA, KDE) sur les vraies facilités de santé OSM du Cameroun. La cartographie d'aujourd'hui devient le **support de représentation** des résultats statistiques de demain.

# Références

@pebesma2018simple ; @hijmans2024terra ; @ins_eds_mics_2018.
