---
title: "J5 — Visualisation et cartographie : `tmap` et `ggplot2`"
subtitle: "Atelier IFORD × GDSG · Yaoundé, 31 juillet 2026"
author: "Ramesesse Dzita (GDSG)"
date: "2026-07-31"
lang: fr
format:
  html:
    toc: true
    toc-depth: 3
    toc-location: left
    number-sections: true
    code-fold: false
    code-tools: true
    theme: cosmo
    df-print: paged
  pdf:
    toc: true
    number-sections: true
execute:
  echo: true
  warning: false
  message: false
bibliography: ../_commons/helpers/citations.bib
---

# Objectifs {#sec-objectifs}

Ce troisième jour est consacré à la **cartographie thématique** — le moment où les données préparées en J1 et J2 deviennent des objets de communication scientifique. On apprend à choisir une classification, une palette, un découpage et tous les éléments d'habillage qui rendent une carte publiable.

Six livrables ciblés :

1. Une choroplèthe simple `tmap` v4.
2. Une comparaison à quatre classifications.
3. Une carte multi-panel alphabétisation × électricité.
4. Une carte interactive Leaflet.
5. La même choroplèthe en `ggplot2 + geom_sf`.
6. Un export PNG 300 dpi + PDF vectoriel + HTML interactif.

# Pré-requis {#sec-prereq}

On charge les packages et **uniquement des données réelles** : les polygones GADM v4.1 (J2) et les indicateurs régionaux EDS-MICS Cameroun 2018 publiés par DHS StatCompiler (J4 bonus). Pas de simulation à aucune étape — c'est essentiel pour que les cartes produites puissent servir directement à la décision publique.

```{r}
#| label: setup
# sf : objets vectoriels spatiaux. dplyr/tidyr : manipulation des tables.
# ggplot2 + tmap : les deux moteurs graphiques du jour.
# RColorBrewer + viridisLite : palettes scientifiques.
library(sf)
library(dplyr)
library(tibble)
library(tidyr)
library(ggplot2)
library(tmap)
library(readr)
library(RColorBrewer)
library(viridisLite)

# Chemins relatifs depuis le .qmd : here::here() peut etre dupe par
# pedagogie/_quarto.yml et resoudre vers pedagogie/pedagogie/_commons/...
source("../_commons/helpers/fetch_data.R")
source("../_commons/helpers/theme_iford.R")

# fetch_gadm_cameroon(1) télécharge (ou lit en cache) les polygones GADM ADM1.
adm1 <- read_sf(fetch_gadm_cameroon(1))
```

## Charger les vrais indicateurs DHS Cameroun 2018

Le CSV `indicateurs_dhs_cmr_2018.csv` est calculé directement depuis le **microfichier DHS Cameroun 2018** (HR + IR + MR) via `srvyr` avec plan de sondage stratifié à deux degrés — exactement la méthodologie ICF. Le script de production est `pedagogie/_commons/data/dhs_cmr/00_telecharger_dhs_indicateurs.R` (calcul local, pas d'appel API). Cinq indicateurs publiés par région ADM1.

```{r}
#| label: load-dhs
# read_csv lit le CSV produit par srvyr depuis le microfichier DHS.
# show_col_types = FALSE masque les diagnostics de typage des colonnes.
dhs <- read_csv(
  "../_commons/data/dhs_cmr/indicateurs_dhs_cmr_2018.csv",
  show_col_types = FALSE
)

# count vérifie combien de fois chaque code indicateur apparaît
# (un par région = 10 lignes attendues).
dhs |> count(indicateur)
head(dhs, 10)
```

## Passer en format wide et joindre à GADM ADM1

Les indicateurs DHS arrivent en format **long** (une ligne par couple région × indicateur). On les passe en **wide** pour les joindre au shapefile.

```{r}
#| label: dhs-wide
# pivot_wider : une ligne par région, une colonne par indicateur.
# Format "carte-prêt" (chaque variable est une colonne mappable à fill).
# rename : renommer les codes techniques DHS en noms parlants.
dhs_wide <- dhs |>
  select(region, indicateur, valeur) |>
  pivot_wider(names_from = indicateur, values_from = valeur) |>
  rename(
    tx_eau_ameliore  = WS_SRCE_H_IMP,
    tx_electricite   = HC_ELEC_H_ELC,
    tx_alpha_femmes  = ED_LITR_W_LIT,
    tx_alpha_hommes  = ED_LITR_M_LIT,
    taille_menage    = HC_HHSZ_H_AVG
  )

dhs_wide
```

## Harmoniser les noms de régions et joindre

Les noms GADM utilisent les accents français (`Extrême-Nord`, `Nord-Ouest`) ; DHS utilise des variantes (`Extreme-Nord`, `North-West`). On normalise via translitération ASCII avant la jointure.

```{r}
#| label: join-adm
# norm_name : enlève accents + ponctuation + met en minuscules
# pour comparer "Extrême-Nord" et "Extreme Nord" sur un pied d'égalité.
norm_name <- function(x) {
  x |>
    iconv(from = "UTF-8", to = "ASCII//TRANSLIT") |>
    tolower() |>
    gsub("[^a-z0-9]", "", x = _)
}

# Dictionnaire manuel pour les régions où la translitération ne suffit pas
dict_region <- c(
  "northwest" = "nordouest",
  "southwest" = "sudouest",
  "farnorth"  = "extremenord",
  "north"     = "nord",
  "south"     = "sud",
  "east"      = "est",
  "west"      = "ouest",
  "centre"    = "centre",
  "littoral"  = "littoral",
  "adamawa"   = "adamaoua",
  "adamaoua"  = "adamaoua"
)

normalize <- function(x) {
  v <- norm_name(x)
  ifelse(v %in% names(dict_region), dict_region[v], v)
}

# On ajoute la clé normalisée aux deux tables (DHS et GADM).
dhs_wide <- dhs_wide |> mutate(region_key = normalize(region))
adm1     <- adm1     |> mutate(region_key = normalize(NAME_1))

# anti_join garde les lignes DHS SANS correspondance dans GADM.
# nrow doit valoir 0 sinon il y a des régions DHS perdues à la jointure.
manquants <- dhs_wide |> anti_join(adm1, by = "region_key")
cat("Régions DHS sans correspondance GADM :", nrow(manquants), "\n")
if (nrow(manquants) > 0) print(manquants$region)
```

## Construire la couche `sf` pour la cartographie

```{r}
#| label: adm-indic
# st_transform reprojette en Lambert Cameroun (EPSG:3119) :
# meilleures distances/aires que le WGS84 d'origine.
# st_make_valid répare les éventuelles erreurs topologiques.
# st_area renvoie l'aire en mètres² → /1e6 pour avoir des km².
adm1_indic <- adm1 |>
  st_transform(3119) |>           # Lambert Cameroun
  st_make_valid() |>
  mutate(superficie_km2 = as.numeric(st_area(geometry)) / 1e6) |>
  left_join(
    dhs_wide |> select(region_key, tx_eau_ameliore, tx_electricite,
                       tx_alpha_femmes, tx_alpha_hommes, taille_menage),
    by = "region_key"
  )

# Aperçu trié par taux d'alphabétisation femme décroissant : utile pour
# anticiper visuellement le dégradé qu'on s'apprête à cartographier.
adm1_indic |>
  st_drop_geometry() |>
  select(NAME_1, tx_alpha_femmes, tx_electricite, tx_eau_ameliore, taille_menage) |>
  arrange(desc(tx_alpha_femmes))
```

Ces cinq variables sont les **vraies valeurs** EDS-MICS Cameroun 2018. C'est ce qu'on va cartographier dans toute la suite du jour.

# Première session — Choroplèthe `tmap` basique {#sec-choro-base}

> ⏱ **~1 heure**.

## La première carte minimaliste

Trois lignes `tmap` pour une choroplèthe lisible : `tm_shape` charge la couche, `tm_polygons` colore par variable, `tm_text` étiquette. C'est le squelette minimum.

```{r}
#| label: choro-minimal
# setup_tmap_iford() applique le thème IFORD (police, marges, fond) à toutes
# les cartes tmap qui suivent dans la session.
setup_tmap_iford()

# Squelette tmap : tm_shape() charge la couche, puis on empile des couches
# graphiques avec +. tm_polygons("var") = choroplèthe automatique.
tm_shape(adm1_indic) +
  tm_polygons("tx_alpha_femmes") +
  tm_text("NAME_1", size = 0.6)
```

Sortie brute, peu lisible. À enrichir.

## Choroplèthe avec habillage complet

On ajoute classification Jenks, palette séquentielle, contours blancs, titres, flèche du nord, échelle, crédits. C'est l'état « publiable ».

```{r}
#| label: choro-publishable
#| fig-width: 9
#| fig-height: 7
# tm_scale_intervals(style = "jenks", n = 5) : 5 classes optimales (Jenks/Fisher).
# values = "brewer.yl_or_rd" : palette ColorBrewer séquentielle jaune-orange-rouge.
# tm_compass + tm_scalebar : flèche du nord + barre d'échelle (obligatoires).
# tm_title + tm_credits : titre informatif et source en pied de carte.
tm_shape(adm1_indic) +
  tm_polygons(
    fill        = "tx_alpha_femmes",
    fill.scale  = tm_scale_intervals(style = "jenks", n = 5,
                                     values = "brewer.yl_or_rd"),
    fill.legend = tm_legend("% femmes\nalphabétisées (%)"),
    col         = "white",
    lwd         = 0.4
  ) +
  tm_text("NAME_1", size = 0.55, col = "grey20", fontface = "bold") +
  tm_compass(type = "arrow", position = c("right", "top"), size = 1.2) +
  tm_scalebar(position = c("left", "bottom"), breaks = c(0, 100, 200)) +
  tm_title("Alphabétisation des femmes 15-49 ans par région — Cameroun 2018",
           position = c("left", "top")) +
  tm_credits(paste("Source : EDS-MICS Cameroun 2018 (DHS Program) ·",
                   "GADM v4.1 · classification Jenks (5 classes) ·",
                   "projection Lambert Cameroun EPSG:3119 · IFORD x GDSG 2026"),
             position = c("right", "bottom"), size = 0.45)
```

# Deuxième session — Comparaison de classifications {#sec-classifications}

> ⏱ **~1 heure**.

## Une même donnée, quatre découpages

On produit quatre versions de la même choroplèthe avec quatre méthodes de classification distinctes. La fonction utilitaire `carte_avec_style` réduit la duplication.

```{r}
#| label: classif-utility
# Fonction utilitaire : on lui passe le style de classification et un titre,
# elle renvoie une carte tmap prête à être combinée à d'autres.
# Évite la duplication de code (Don't Repeat Yourself).
carte_avec_style <- function(style_str, titre) {
  tm_shape(adm1_indic) +
    tm_polygons(
      fill        = "tx_alpha_femmes",
      fill.scale  = tm_scale_intervals(style = style_str, n = 5,
                                       values = "brewer.yl_or_rd"),
      fill.legend = tm_legend("% femmes alpha. (%)"),
      col         = "white", lwd = 0.3
    ) +
    tm_title(titre, position = c("left", "top"), size = 0.9)
}
```

## Les quatre cartes en multi-panel

`tmap_arrange()` empile les cartes. C'est la **manière la plus efficace** de démontrer à l'œil l'impact du choix de classification.

```{r}
#| label: classif-grid
#| fig-width: 14
#| fig-height: 10
# On crée 4 cartes individuelles avec la même variable mais des découpages différents.
c_equal   <- carte_avec_style("equal",    "a. Intervalles égaux")
c_quant   <- carte_avec_style("quantile", "b. Quantiles")
c_jenks   <- carte_avec_style("jenks",    "c. Jenks (Fisher)")
# Cas manuel : on définit explicitement les bornes (lisibles politiquement).
c_manual  <- tm_shape(adm1_indic) +
  tm_polygons(
    fill        = "tx_alpha_femmes",
    fill.scale  = tm_scale_intervals(breaks = c(0, 10, 50, 100, 200, 400),
                                     values = "brewer.yl_or_rd"),
    fill.legend = tm_legend("% femmes alpha. (%)"),
    col         = "white", lwd = 0.3
  ) +
  tm_title("d. Manuel : 0 / 10 / 50 / 100 / 200 / 400",
           position = c("left", "top"), size = 0.9)

# tmap_arrange empile plusieurs cartes en une grille — ncol = colonnes.
tmap_arrange(c_equal, c_quant, c_jenks, c_manual, ncol = 2)
```

**Lecture critique en salle** : la version « intervalles égaux » est dominée par les valeurs extrêmes ; la version « manuel » utilise des seuils interprétables (taux d'alphabétisation < 30 % = très faible, > 80 % = élevé) ; Jenks est le meilleur compromis statistique mais ses bornes sont peu intuitives.

## Palettes : tester viridis

`viridis` est notre alternative moderne à ColorBrewer. Perceptuellement uniforme, daltonien-friendly, lisible en N&B. Test côte à côte de YlOrRd et viridis :

```{r}
#| label: palettes
#| fig-width: 14
#| fig-height: 6
# Même variable, même classification : SEULE la palette change.
# Permet de comparer la lisibilité de YlOrRd (chaud) vs viridis (froid/vert).
c_brewer <- tm_shape(adm1_indic) +
  tm_polygons(
    fill = "tx_alpha_femmes",
    fill.scale = tm_scale_intervals(style = "jenks", n = 5,
                                    values = "brewer.yl_or_rd"),
    fill.legend = tm_legend("% femmes alpha. (%)"),
    col = "white", lwd = 0.3
  ) +
  tm_title("a. Palette ColorBrewer YlOrRd", position = c("left", "top"))

c_viridis <- tm_shape(adm1_indic) +
  tm_polygons(
    fill = "tx_alpha_femmes",
    fill.scale = tm_scale_intervals(style = "jenks", n = 5,
                                    values = "viridis"),
    fill.legend = tm_legend("% femmes alpha. (%)"),
    col = "white", lwd = 0.3
  ) +
  tm_title("b. Palette viridis", position = c("left", "top"))

tmap_arrange(c_brewer, c_viridis, ncol = 2)
```

# Troisième session — Multi-panel alphabétisation × électricité {#sec-multi-panel}

> ⏱ **~45 minutes**.

## Une question, deux indicateurs

Question pédagogique : « les régions avec la meilleure alphabétisation féminine sont-elles aussi celles qui ont le meilleur accès à l'électricité ? ». Réponse par deux cartes côte à côte sur la même base administrative.

```{r}
#| label: alpha-vs-elec
#| fig-width: 14
#| fig-height: 8
# Deux cartes côte à côte, MÊME base administrative, palettes différentes
# (chaud pour alphabétisation, froid pour électricité = code couleur intuitif).
c_alpha <- tm_shape(adm1_indic) +
  tm_polygons(
    fill        = "tx_alpha_femmes",
    fill.scale  = tm_scale_intervals(style = "jenks", n = 5,
                                     values = "brewer.yl_or_rd"),
    fill.legend = tm_legend("% femmes\nalphabétisées (%)"),
    col = "white", lwd = 0.3
  ) +
  tm_text("NAME_1", size = 0.45, col = "grey20") +
  tm_compass(type = "arrow", position = c("right", "top"), size = 0.8) +
  tm_scalebar(position = c("left", "bottom")) +
  tm_title("a. Alphabétisation des femmes 15-49 ans",
           position = c("left", "top"), size = 0.9)

c_elec <- tm_shape(adm1_indic) +
  tm_polygons(
    fill        = "tx_electricite",
    fill.scale  = tm_scale_intervals(style = "jenks", n = 5,
                                     values = "brewer.blues"),
    fill.legend = tm_legend("% ménages\nélectrifiés (%)"),
    col = "white", lwd = 0.3
  ) +
  tm_text("NAME_1", size = 0.45, col = "grey20") +
  tm_compass(type = "arrow", position = c("right", "top"), size = 0.8) +
  tm_scalebar(position = c("left", "bottom")) +
  tm_title("b. Accès des ménages à l'électricité",
           position = c("left", "top"), size = 0.9) +
  tm_credits(paste("Source : EDS-MICS Cameroun 2018 (DHS Program) ·",
                   "GADM v4.1 · IFORD x GDSG 2026"),
             position = c("right", "bottom"), size = 0.4)

tmap_arrange(c_alpha, c_elec, ncol = 2)
```

**Lecture critique** : on attend une **forte corrélation** entre alphabétisation des femmes et accès à l'électricité — les régions du sud (Littoral, Centre, Ouest) cumulent les deux avantages ; l'Extrême-Nord cumule les deux carences. Cette concordance n'est pas une coïncidence : ce sont les mêmes gradients de développement humain qui structurent les deux indicateurs. La cartographie permet de **donner à voir** ce que les tableaux statistiques disent froidement.

# Quatrième session — Mode interactif Leaflet {#sec-view}

> ⏱ **~30 minutes**.

## Bascule du mode

`tmap_mode("view")` transforme **toutes** les cartes `tmap` suivantes en widgets Leaflet. Le même code source produit deux sorties différentes selon le mode.

```{r}
#| label: tmap-view
#| eval: false
# tmap_mode("view") bascule en sortie Leaflet HTML interactive.
# Le MÊME code tmap fonctionne, seul le rendu change. Magie tmap.
tmap_mode("view")

tm_shape(adm1_indic) +
  tm_polygons(
    fill = "tx_alpha_femmes",
    fill.scale = tm_scale_intervals(style = "jenks", n = 5,
                                    values = "brewer.yl_or_rd"),
    fill.legend = tm_legend("% femmes\nalphabétisées (%)"),
    fill_alpha = 0.7  # opacité 70 % pour voir le fond OSM dessous.
  )

# Toujours revenir en mode plot après, sinon les cartes suivantes
# du document seront aussi interactives (souvent indésirable pour le PDF).
tmap_mode("plot")
```

Au survol : popup avec les attributs. Au clic : zoom adaptatif. Le fond de carte est OpenStreetMap par défaut, modifiable avec `tm_basemap("Esri.WorldImagery")` par exemple.

# Cinquième session — Alternative `ggplot2 + geom_sf` {#sec-ggplot}

> ⏱ **~45 minutes**.

## La même carte en `ggplot2`

Quand on a besoin d'intégrer la carte à un layout multi-panneaux comprenant des graphiques non-cartes (par exemple un histogramme et une carte côte à côte), `ggplot2` reste plus polyvalent.

```{r}
#| label: ggplot-version
#| fig-width: 9
#| fig-height: 7
# Même carte en ggplot2 : geom_sf trace les polygones, aes(fill = ...) la couleur.
# scale_fill_viridis_c : palette viridis option B (inferno) en continu.
# trans = "sqrt" : étire les bas pour mieux différencier les régions à faible taux.
ggplot(adm1_indic) +
  geom_sf(aes(fill = tx_alpha_femmes), color = "white", linewidth = 0.3) +
  scale_fill_viridis_c(option = "B", trans = "sqrt",
                       name = "% femmes\nalphabétisées (%)") +
  geom_sf_label(aes(label = NAME_1),
                size = 2.3, colour = "black",
                fill = scales::alpha("white", 0.75), label.size = 0,
                fontface = "bold", label.padding = unit(0.1, "lines")) +
  labs(
    title    = "Alphabétisation des femmes 15-49 ans par région — Cameroun 2018",
    subtitle = "Projection Lambert Cameroun (EPSG:3119) · échelle racine carrée · palette inferno",
    caption  = "Source : EDS-MICS Cameroun 2018 (DHS Program) · GADM v4.1 · IFORD x GDSG 2026"
  ) +
  theme_minimal() +
  theme(axis.text = element_blank(),
        axis.ticks = element_blank(),
        panel.grid = element_blank())
```

`trans = "sqrt"` étire l'échelle pour mieux différencier les régions de faible alphabétisation (qui se ressembleraient toutes en échelle linéaire alors qu'elles affichent des écarts politiquement significatifs).

## Avec `ggspatial` pour la flèche et l'échelle

`ggplot2` natif n'a ni flèche du nord ni échelle. `ggspatial` les fournit :

```{r}
#| label: ggspatial
#| eval: false
# ggspatial ajoute deux annotations que ggplot2 n'a pas en natif :
# annotation_north_arrow (flèche du nord) et annotation_scale (barre d'échelle).
library(ggspatial)

ggplot(adm1_indic) +
  geom_sf(aes(fill = tx_alpha_femmes), color = "white") +
  scale_fill_viridis_c(option = "B", trans = "sqrt",
                       name = "% femmes\nalphabétisées (%)") +
  annotation_north_arrow(location = "tr", style = north_arrow_minimal()) +
  annotation_scale(location = "bl") +
  labs(title = "Alphabétisation des femmes 15-49 ans — Cameroun 2018",
       subtitle = "ggplot2 + ggspatial · flèche nord + barre d'échelle",
       caption = "Source : EDS-MICS Cameroun 2018 (DHS Program) · GADM v4.1 · IFORD x GDSG 2026") +
  theme_minimal()
```

# Sixième session — Export multi-format {#sec-export}

> ⏱ **~30 minutes**.

## PNG 300 dpi pour PowerPoint

```{r}
#| label: export-png
#| eval: false
# here() reconstruit un chemin absolu robuste depuis la racine du projet.
# dir.create avec recursive = TRUE crée toute la chaîne de dossiers si besoin.
out_dir <- here("pedagogie", "J05_visualisation_cartographie", "outputs")
dir.create(out_dir, showWarnings = FALSE, recursive = TRUE)

# tmap_save = export d'un objet tmap. dpi = 300 = qualité impression.
tmap_save(c_alpha,
          filename = file.path(out_dir, "alpha_femmes_jenks.png"),
          dpi = 300, width = 9, height = 7)
```

## PDF vectoriel pour publication scientifique

```{r}
#| label: export-pdf
#| eval: false
# PDF = format vectoriel : zoom infini sans pixellisation, idéal pour la publication.
tmap_save(c_alpha,
          filename = file.path(out_dir, "alpha_femmes_jenks.pdf"),
          width = 9, height = 7)
```

## HTML interactif

```{r}
#| label: export-html
#| eval: false
# popup.vars définit ce qui s'affiche au clic dans la carte interactive.
# Le HTML produit est autonome : on peut le partager par email, ouvrir hors ligne.
tmap_mode("view")
carte_interactive <- tm_shape(adm1_indic) +
  tm_polygons(fill = "tx_alpha_femmes",
              fill.scale = tm_scale_intervals(style = "jenks", n = 5,
                                              values = "brewer.yl_or_rd"),
              fill_alpha = 0.7,
              popup.vars = c("Région" = "NAME_1",
                             "% femmes alphabétisées" = "tx_alpha_femmes",
                             "% électricité" = "tx_electricite",
                             "% eau améliorée" = "tx_eau_ameliore"))
tmap_save(carte_interactive, filename = file.path(out_dir, "alpha_femmes_interactive.html"))
tmap_mode("plot")  # rebascule importante.
```

# Synthèse et devoir {#sec-wrap-up}

## Ce qu'on a vu

- `tmap` est construit comme `ggplot2` : on empile des couches `tm_*`.
- Quatre classifications, quatre cartes, quatre histoires.
- `viridis` ou ColorBrewer comme palette par défaut, jamais `rainbow`.
- Tout élément d'habillage (titre, légende, flèche, échelle, crédits) **est obligatoire** pour publier.
- `tmap_arrange()` pour comparer deux indicateurs.
- `tmap_mode("view")` pour bascule interactive ; bien repasser `"plot"` après.
- `ggplot2 + geom_sf` quand besoin d'intégration multi-panneaux non-cartes.

## Pour demain (J6)

**Statistiques spatiales et analyse** : autocorrélation spatiale (I de Moran, LISA), analyse de motifs ponctuels, estimation de densité de noyau (KDE), cartographie des points chauds. Application : répartition spatiale des établissements de santé ou des écoles au Cameroun.

## Devoir individuel (Q6 — 30 min)

Énoncé dans `exercice.qmd` : produire **ta** carte de production sur **l'indicateur de ton choix** (parmi `tx_alpha_femmes`, `tx_alpha_hommes`, `tx_electricite`, `tx_eau_ameliore`, `taille_menage` — tous issus de l'EDS-MICS Cameroun 2018 réel), avec tous les éléments d'habillage obligatoires, exportée en PNG + PDF + HTML. Corrigé pédagogique dans `corrige.qmd`.

# Sources et licences

| Donnée | Source | Licence |
|---|---|---|
| GADM v4.1 ADM1 Cameroun | <https://gadm.org/download_country.html> | Libre académique |
| Indicateurs régionaux (alphabétisation, eau, électricité, taille ménage) | **EDS-MICS Cameroun 2018 via DHS StatCompiler** (API publique, agrégés par région) | DHS Program |

Code distribué sous **CC-BY 4.0**.

## Références méthodologiques

@pebesma2018simple ; @hijmans2024terra.
