---
title: "J10 · Les données spatiales au service des politiques publiques — démonstration formateur"
subtitle: "Atelier IFORD × GDSG 2026 · Yaoundé · Référents : E. Darin, R. Dzita, M. Teda, J.S. Alogo — Support : R. Elandi"
author: "Geospatial Data Science Group — IFORD"
format:
  html:
    toc: true
    toc-depth: 2
    toc-location: left
    number-sections: false
    code-tools: true
    code-fold: false
    df-print: paged
execute:
  eval: true       # exécute le code ET affiche les sorties
  echo: true
  error: true      # un chunk en erreur n'interrompt pas le rendu
  warning: true    # PHASE DE TEST : avertissements visibles (repasser à false
                   # pour la version distribuée aux participants si trop bavard)
  message: true
  fig-width: 8
  fig-height: 5
---

::: {.callout-note}
## Comment lire ce document

Ce rapport est le **miroir exécuté** de `scripts/script_formateur_J10.R` : chaque section
montre le code **et sa sortie**. Ce dossier est **autonome** : ouvrez-le directement dans
RStudio (ou double-cliquez le `.qmd`). Les données sont dans le sous-dossier `datasets/`
et les sorties vont dans `outputs/` — **tous les chemins sont relatifs à ce dossier**.

1. Une fois : `source("install_packages_day.R")` (packages du jour — `sae` et `survey`
   sont longs à compiler, comptez du temps).
2. Vérifier que `datasets/` contient les fichiers listés dans `datasets/LISEZMOI.md`.
3. Cliquer **Render**.

Le document est instrumenté : après chaque lecture, chaque jointure, chaque extraction,
un `cat()` affiche des effectifs, des `NA` restants, un CRS. **Ces compteurs sont le
principal outil de diagnostic de la journée** : s'ils disparaissent d'une sortie, c'est
que le chunk a échoué au-dessus.
:::

::: {.callout-important}
## Avertissement : cette journée change de pays en cours de route

Les parties I et II portent sur le **Cameroun** (conflits ACLED, température ERA5).
La partie III — estimation sur petits domaines — porte sur le **Bénin** (enquête EHCVM
2018-2019, communes, grille de 3 km). Ce n'est pas une négligence, c'est une décision
de méthode assumée, expliquée au Module 5 : l'extrait camerounais dont nous disposons
(`ecam5.dta`) **n'est pas représentatif à l'intérieur des régions** — le taux de
pauvreté qu'il donne pour l'Est est de 7,5 % contre 41,5 % publié par l'INS. Bâtir un
exercice d'estimation sur petits domaines dessus produirait des cartes qu'il faudrait
ensuite interdire de citer.

Ce que ce déplacement coûte au fil rouge camerounais de l'atelier, et ce qu'il faut
dire aux participants, est écrit dans l'encadré d'ouverture du Module 5.
:::

```{r}
#| label: setup
#| include: false
for (d in c("outputs")) {
  dir.create(d, recursive = TRUE, showWarnings = FALSE)
}
```

# Module 0 — Le dossier, les packages, l'inventaire

## 0.1 — L'arborescence de la journée

```{r}
#| label: chunk-arborescence
# Ce document ne connait qu'un seul repertoire de donnees : "datasets/", a plat,
# a la racine du dossier de la journee. Aucun appel a un localisateur de projet,
# aucune variable de repertoire recomposee, aucun sous-dossier : c'est cette
# convention, et elle seule, que l'outil de distribution des donnees detecte par
# expression reguliere pour remplir datasets/.
cat(paste(
  "",
  "J10_politiques_publiques/",
  "|-- demo_formateur_J10.qmd            <- CE document (source unique)",
  "|-- install_packages_day.R            <- packages de la journee (a lancer une fois)",
  "|-- README.md",
  "|-- datasets/                         <- donnees, a PLAT",
  "|   |-- acled_cameroon_export.csv     <- evenements ACLED, Cameroun (Modules 1-2)",
  "|   |-- gadm41_CMR.gpkg               <- limites administratives Cameroun, GADM 4.1",
  "|   |-- era5_t2m_mensuel_cameroun.nc  <- ERA5 T2m mensuel, Kelvin (Modules 3-4)",
  "|   |-- ehcvm2018_benin_menages.csv   <- menages geolocalises EHCVM 2018-2019 (Module 5)",
  "|   |-- gadm_ben_communes.gpkg        <- communes du Benin, admin2 (Module 8)",
  "|   |-- benin_grille_3km.gpkg         <- grille de 3 km (Module 9)",
  "|   |-- benin_covariables_admin2.csv  <- covariables par commune (Modules 6-7)",
  "|   |-- benin_covariables_grille.csv  <- covariables par cellule (Modules 5 et 9)",
  "|   `-- LISEZMOI.md                   <- inventaire verifie et pieges chiffres",
  "|-- scripts/",
  "|   |-- script_formateur_J10.R        <- miroir executable de ce document",
  "|   |-- script_etudiant_J10.R         <- trame a trous",
  "|   `-- script_etudiant_J10_corrige.R <- corrige, distribue en fin de journee",
  "|-- archive_en/                       <- scripts EN d'origine, archives, non maintenus",
  "`-- outputs/                          <- TOUTES les sorties (cree automatiquement)",
  "",
  sep = "\n"
))
```

::: {.callout-note}
## Une sortie n'écrit jamais dans `datasets/`

`datasets/` est en **lecture seule** par convention : il contient ce qui a été reçu,
rien de ce qui a été calculé. Tout ce que la journée produit — cartes, tableaux,
couches, rasters — va dans `outputs/`, avec le préfixe `J10_`. Cette séparation n'est
pas cosmétique : elle permet de vider `outputs/` et de tout recalculer sans jamais
risquer d'effacer une donnée source, et elle rend visible d'un coup d'œil ce qui est
une mesure et ce qui est un résultat de calcul.
:::

## 0.2 — Les packages, et un ordre de chargement qui compte

```{r}
#| label: chunk-packages
# === CHARGEMENT DES PACKAGES ================================================
# Liste alignee sur les library() REELLEMENT utilises par cette journee.
# L'installation se fait une fois, par source("install_packages_day.R").
#
# L'ORDRE DES DEUX PREMIERES LIGNES N'EST PAS INDIFFERENT.
# sae depend de MASS. MASS definit une fonction select(). Si dplyr est charge
# AVANT sae, c'est MASS::select() qui gagne, et tout appel a select() dans la
# suite du document echoue sur un message incomprehensible :
#   "unused arguments" / "no applicable method"
# En chargeant sae d'abord et dplyr ensuite, c'est dplyr::select() qui masque
# MASS::select(), ce que nous voulons. En cas de doute, la parade explicite est
# d'ecrire dplyr::select().
library(sf)            # donnees vectorielles (Simple Features)
library(sae)           # <- AVANT dplyr : MASS (dont sae depend) masque select()
library(survey)        # plans de sondage, estimation ponderee
library(dplyr)         # verbes de manipulation de tableaux
library(tidyr)         # pivot_longer(), replace_na()
library(ggplot2)       # graphiques
library(readr)         # lecture des CSV
library(tmap)          # cartographie thematique (API version 4)
library(scales)        # mise en forme des axes
library(terra)         # rasters et NetCDF
library(exactextractr) # statistiques zonales exactes raster x polygones

cat("Dossier de travail :", getwd(), "\n")
cat("Fichiers presents dans datasets/ :", length(list.files("datasets")), "\n")

# Verification du conflit annonce : qui fournit select() dans cette session ?
cat("select() vient de :",
    environmentName(environment(get("select"))), "\n")
```

::: {.callout-warning}
## Le piège du masquage de `select()`

Trois packages de cette journée définissent une fonction `select()` : `dplyr`, `MASS`
(chargé silencieusement par `sae`) et, dans d'autres contextes, `raster`. Le dernier
chargé gagne. C'est le mécanisme normal de R — le message « The following object is
masked from 'package:MASS': select » n'est pas une erreur, c'est un avertissement de
courtoisie que tout le monde ignore.

**Ce que fait le choix technique.** Charger `sae` avant `dplyr` place `dplyr::select()`
au-dessus. Si vous inversez les deux lignes, la journée s'arrête au Module 6 sur une
erreur qui ne parle ni de `sae`, ni de `MASS`, ni de masquage.

**Ce qui se lit.** La ligne `select() vient de :` ci-dessus doit afficher `dplyr`.

**Ce qui ne se lit pas.** Ce contrôle ne dit rien des autres masquages de la session
(`filter()` est masqué par `stats`, `extract()` par `terra`). La règle générale, quand
un appel se comporte de façon inexplicable, est de le qualifier : `dplyr::select()`.
:::

## 0.3 — Inventaire : ce que la journée attend, ce que le dossier contient

```{r}
#| label: chunk-inventaire
# Avant d'ecrire la moindre ligne d'analyse : verifier que les fichiers sont la.
# Un chemin faux ne se voit pas dans un rendu Quarto avec error: true -- il
# produit une sortie vide au milieu d'une page qui a l'air complete.
fichiers_attendus <- c(
  "acled_cameroon_export.csv",
  "gadm41_CMR.gpkg",
  "era5_t2m_mensuel_cameroun.nc",
  "ehcvm2018_benin_menages.csv",
  "gadm_ben_communes.gpkg",
  "benin_grille_3km.gpkg",
  "benin_covariables_admin2.csv",
  "benin_covariables_grille.csv"
)

inventaire <- data.frame(
  fichier = fichiers_attendus,
  present = file.exists(file.path("datasets", fichiers_attendus))
)
print(inventaire)

cat("\nFichiers attendus presents :", sum(inventaire$present), "/",
    nrow(inventaire), "\n")
if (any(!inventaire$present)) {
  cat("MANQUANTS :",
      paste(inventaire$fichier[!inventaire$present], collapse = ", "), "\n")
}

# Le module 10 (accessibilite) repose sur deux fichiers supplementaires, en plus
# de l'inventaire ci-dessus. Ces deux lignes doivent afficher TRUE : sinon le
# module 10 sortira en erreur, et ses chunks doivent repasser en eval: false.
cat("\nModule 10 (accessibilite) -- dependances supplementaires :\n")
cat("  datasets/DS.geojson       present ?", file.exists("datasets/DS.geojson"), "\n")
cat("  datasets/gadm41_CMR_2.shp present ?", file.exists("datasets/gadm41_CMR_2.shp"), "\n")
```

::: {.callout-note}
## La question de la journée

**Comment une donnée spatiale devient-elle un argument recevable devant un décideur ?**

Trois familles de données, trois façons de répondre :

| Famille | Fichier | Unité d'observation | Ce qu'elle mesure vraiment |
|---|---|---|---|
| Événementiel | `acled_cameroon_export.csv` | **l'événement rapporté** | ce que des sources ont rapporté, daté et localisé |
| Réanalyse | `era5_t2m_mensuel_cameroun.nc` | **la cellule de ~31 km, par mois** | la sortie d'un modèle météorologique contraint par des observations |
| Enquête | `ehcvm2018_benin_menages.csv` | **le ménage enquêté**, dans une grappe | une déclaration de ménage, à pondérer pour parler de la population |

Aucune des trois n'est « la réalité ». Chacune est une **construction** dont il faut
connaître la règle de fabrication avant de la cartographier. C'est le fil de la journée :
une carte hérite de toutes les décisions prises en amont sans jamais les afficher.
:::


# Module 1 — Données événementielles : lire ACLED sans lui faire dire plus

## 1.1 — Ce qu'est ACLED, et ce que n'est pas un « événement »

::: {.callout-note}
## ACLED — Armed Conflict Location & Event Data Project

ACLED (`acleddata.com`) code, à partir de sources ouvertes — presse nationale et
locale, rapports d'ONG, communiqués, réseaux sociaux vérifiés — des **événements** de
violence politique et de contestation : batailles, violences contre les civils,
émeutes, manifestations, explosions/violences à distance, développements stratégiques.

Chaque ligne porte une date, un type, un ou deux acteurs, une localisation (nom de
lieu + latitude/longitude), un nombre de morts rapportés, et deux indicateurs de
qualité trop souvent ignorés : `time_precision` et `geo_precision`.

**Un événement ACLED n'est pas un fait vérifié : c'est un fait rapporté.** La base
mesure conjointement l'activité conflictuelle *et* l'activité des sources qui la
rapportent. Une région où la presse ne circule pas produit peu d'événements, ce qui ne
signifie pas qu'il s'y passe peu de choses. Toute la journée, écrivez « événements
rapportés », jamais « événements ».

L'accès se fait par un compte gratuit sur `developer.acleddata.com` et le package
`acledR`. Le fichier de ce dossier est un export figé, au format identique à celui de
l'API — les analyses ci-dessous tournent donc sans connexion.
:::

```{r}
#| label: chunk-acled-api-reference
#| eval: false
# BLOC DE REFERENCE -- NON EXECUTE (necessite un compte myACLED et une connexion).
# Conserve pour montrer que le fichier fourni est un export figé de cette requete.
#
# install.packages("acledR")
#
# acled_brut <- acledR::acled_api(
#   email      = "votre@email.com",
#   password   = "votre_mot_de_passe",
#   country    = "Cameroon",
#   start_date = "2015-01-01",
#   end_date   = as.character(Sys.Date()),
#   monadic    = FALSE
# )
# readr::write_csv(acled_brut, "datasets/acled_cameroon_export.csv")
```

## 1.2 — Lecture et structure réelle du fichier

```{r}
#| label: chunk-acled-lecture
# Separateur : virgule (verifie sur l'en-tete du fichier). Les champs "notes"
# contiennent des virgules, mais ils sont proteges par des guillemets : read_csv()
# les gere. La verification qui suit n'est pas decorative -- un mauvais separateur
# renvoie UNE colonne unique, sans lever la moindre erreur.
acled_brut <- read_csv("datasets/acled_cameroon_export.csv", show_col_types = FALSE)

cat("ACLED :", nrow(acled_brut), "lignes x", ncol(acled_brut), "colonnes\n")
cat("Une seule colonne lue ? ", ncol(acled_brut) == 1,
    "  (TRUE = mauvais separateur)\n\n")

cat("Colonnes reellement presentes :\n")
print(names(acled_brut))
```

```{r}
#| label: chunk-acled-annees
# Les annees couvertes par l'export. On ne les suppose pas : on les lit.
annees_disponibles <- sort(unique(acled_brut$year))
cat("Annees disponibles :", paste(annees_disponibles, collapse = ", "), "\n")
cat("Nombre d'annees :", length(annees_disponibles), "\n")

cat("\nEvenements par annee :\n")
print(table(acled_brut$year))

cat("\nTypes d'evenements presents :\n")
print(sort(table(acled_brut$event_type), decreasing = TRUE))
```

::: {.callout-note}
## Les colonnes qui servent, et celles qui piègent

| Colonne | Contenu | Usage dans la journée |
|---|---|---|
| `event_date`, `year` | date de l'événement | séries temporelles |
| `event_type`, `sub_event_type` | typologie ACLED à deux niveaux | comptages, couleurs de la carte |
| `admin1`, `admin2`, `admin3` | découpage administratif **tel qu'ACLED l'écrit** | **le piège du Module 2** |
| `latitude`, `longitude` | position du lieu rapporté | conversion en couche `sf` |
| `geo_precision` | 1 = lieu précis, 2 = ville la plus proche, 3 = région | qualité de la position |
| `time_precision` | 1 = jour connu, 2 = semaine, 3 = mois | qualité de la date |
| `fatalities` | morts **rapportés**, pas comptés | courbe des décès |
| `notes` | résumé textuel de la source | jamais agrégé, toujours utile à lire |

`geo_precision` et `time_precision` sont les deux colonnes que tout le monde oublie.
Un événement `geo_precision = 3` est placé au centroïde d'une région : sur une carte
de points, il ressemble exactement à un événement localisé au mètre près.
:::

## 1.3 — Contrôle des valeurs douteuses avant tout calcul

```{r}
#| label: chunk-acled-sentinelles
# CONTROLE DES SENTINELLES ET DES VALEURS IMPOSSIBLES.
# Une sentinelle traverse mean() sans un mot. On les cherche AVANT de calculer.

# a) fatalities : des negatifs ? des valeurs aberrantes ?
cat("fatalities -- min :", min(acled_brut$fatalities, na.rm = TRUE),
    "| max :", max(acled_brut$fatalities, na.rm = TRUE),
    "| NA :", sum(is.na(acled_brut$fatalities)), "\n")
cat("fatalities negatifs (sentinelle possible) :",
    sum(acled_brut$fatalities < 0, na.rm = TRUE), "\n")

# b) coordonnees a (0, 0) : le point "null island", au large du golfe de Guinee.
#    C'est LA sentinelle classique des bases d'evenements : une coordonnee
#    manquante remplacee par zero. Sur une carte du Cameroun, ces points
#    tombent dans l'ocean, et personne ne les remarque si on ne les compte pas.
cat("\nCoordonnees exactement (0, 0) :",
    sum(acled_brut$latitude == 0 & acled_brut$longitude == 0, na.rm = TRUE), "\n")
cat("latitude NA :", sum(is.na(acled_brut$latitude)),
    "| longitude NA :", sum(is.na(acled_brut$longitude)), "\n")

# c) l'emprise du Cameroun est approximativement 1.6-13.1 N et 8.4-16.2 E.
#    Tout point hors de cette boite est suspect.
hors_emprise <- with(
  acled_brut,
  latitude < 1 | latitude > 14 | longitude < 8 | longitude > 17
)
cat("Points hors de l'emprise plausible du Cameroun :",
    sum(hors_emprise, na.rm = TRUE), "\n")

# d) qualite de la localisation et de la date
cat("\nRepartition de geo_precision (1 = lieu precis, 3 = region) :\n")
print(table(acled_brut$geo_precision, useNA = "ifany"))
cat("\nRepartition de time_precision (1 = jour connu, 3 = mois) :\n")
print(table(acled_brut$time_precision, useNA = "ifany"))
```

::: {.callout-warning}
## Ce que ce contrôle vient d'établir

**Ce qu'il code.** Quatre familles de défauts : les valeurs négatives de `fatalities`
(sentinelle d'absence dans certaines bases), les coordonnées `(0, 0)`, les points hors
emprise, et la qualité déclarée de la géolocalisation.

**Ce que les choix techniques font.** La boîte englobante `1–14 N / 8–17 E` est un
test **grossier et volontairement large** : il attrape les erreurs de saisie et les
inversions latitude/longitude, pas les erreurs de quelques kilomètres. Une inversion
`c(latitude, longitude)` au lieu de `c(longitude, latitude)` place les points du
Cameroun quelque part au large de la Somalie : ce test la détecte, `st_as_sf()` non —
l'inversion ne lève **aucune erreur**.

**Ce qui se lit.** Les compteurs ci-dessus, à relire à voix haute en salle.

**Ce qui ne se lit pas.** Un `geo_precision = 3` n'est pas une erreur : c'est un
événement dont on sait seulement la région. Il est légitime dans un comptage régional
(Module 2) et illégitime dans une carte de points lue au village près (section 2.1).
Le même enregistrement est bon ou mauvais **selon la question posée**.
:::

## 1.4 — Nettoyage et champ temporel

```{r}
#| label: chunk-acled-nettoyage
# Nettoyage minimal et EXPLICITE : chaque ligne retiree est comptee.
n_avant <- nrow(acled_brut)

acled_clean <- acled_brut |>
  mutate(
    event_date = as.Date(event_date),
    annee      = as.integer(year),
    mois       = format(event_date, "%Y-%m"),
    fatalities = as.numeric(fatalities),
    longitude  = as.numeric(longitude),
    latitude   = as.numeric(latitude)
  ) |>
  filter(
    !is.na(longitude), !is.na(latitude),
    !(longitude == 0 & latitude == 0)   # on retire "null island", en le disant
  )

cat("Lignes avant nettoyage :", n_avant, "\n")
cat("Lignes apres nettoyage :", nrow(acled_clean), "\n")
cat("Lignes retirees (coordonnees absentes ou nulles) :",
    n_avant - nrow(acled_clean), "\n")

cat("\nPlage temporelle :",
    format(min(acled_clean$event_date), "%Y-%m-%d"), "a",
    format(max(acled_clean$event_date), "%Y-%m-%d"), "\n")

# Champ d'analyse : les dix dernieres annees couvertes par le fichier. On borne
# a partir de la DERNIERE annee du fichier, pas de la date du jour : le materiel
# doit donner la meme sortie en 2026 et en 2030.
annee_max <- max(acled_clean$annee, na.rm = TRUE)
annee_min <- annee_max - 9

acled_clean <- acled_clean |> filter(annee >= annee_min)

cat("Champ retenu :", annee_min, "-", annee_max, "|",
    nrow(acled_clean), "evenements\n")
cat("Evenements exclus par le bornage temporel :",
    sum(acled_brut$year < annee_min, na.rm = TRUE), "\n")
```

::: {.callout-note}
## Pourquoi borner sur la donnée et non sur `Sys.Date()`

Le script d'origine calculait le champ temporel à partir de la date du jour
(`Sys.Date() - 10 ans`). Conséquence : le même document, rendu deux ans plus tard,
n'affiche plus les mêmes chiffres — et personne ne comprend pourquoi la carte du
support de cours ne correspond plus à celle de l'écran.

Un matériel pédagogique doit être **reproductible** : on borne sur la dernière année
présente dans le fichier. Le fichier change, les chiffres changent ; le fichier ne
change pas, les chiffres non plus.
:::

## 1.5 — Deux séries : les événements, puis les décès

```{r}
#| label: chunk-acled-resumes
# a) Comptage par type d'evenement
resume_types <- acled_clean |>
  count(event_type, sort = TRUE, name = "n_evenements") |>
  mutate(part_pct = round(100 * n_evenements / sum(n_evenements), 1))

print(resume_types)

# b) Comptage par region TELLE QU'ACLED L'ECRIT (colonne admin1).
#    Retenez ces libelles : ils sont le sujet du Module 2.
resume_admin1 <- acled_clean |>
  count(admin1, sort = TRUE, name = "n_evenements")

cat("\nLibelles admin1 presents dans ACLED (", nrow(resume_admin1), ") :\n")
print(resume_admin1)
cat("\nadmin1 manquant :", sum(is.na(acled_clean$admin1)), "evenements\n")
```

```{r}
#| label: chunk-acled-graphe-annuel
#| fig-height: 6
resume_annuel <- acled_clean |>
  count(annee, event_type, name = "n_evenements")

graphe_annuel <- ggplot(
  resume_annuel,
  aes(x = annee, y = n_evenements, fill = event_type)
) +
  geom_col() +
  scale_x_continuous(breaks = seq(annee_min, annee_max, by = 1)) +
  scale_fill_brewer(palette = "Set2") +
  labs(
    title    = "Evenements rapportes par ACLED, Cameroun",
    subtitle = paste0("Barres empilees par type, ", annee_min, "-", annee_max,
                      ". Source : ACLED (evenements RAPPORTES)."),
    x = "Annee", y = "Nombre d'evenements rapportes", fill = "Type"
  ) +
  theme_minimal() +
  theme(axis.text.x = element_text(angle = 45, hjust = 1))

print(graphe_annuel)
```

::: {.callout-tip}
## Lecture de la figure — barres empilées annuelles

**Ce que la figure code.** La hauteur totale d'une barre est le nombre d'événements
**rapportés** cette année-là ; chaque couleur est un type ACLED. Un événement compte
pour 1, qu'il ait fait zéro ou cinquante morts : ce graphique mesure une **fréquence**,
pas une intensité. C'est le graphe des décès (ci-dessous) qui mesure l'intensité.

**Ce que les choix techniques font.** L'empilement (`geom_col()` sur des groupes)
rend le **total** annuel très lisible et la comparaison d'un type d'une année à l'autre
difficile : l'œil compare des segments qui ne partent pas de la même base. Si la
question porte sur un type précis, il faut `facet_wrap(~ event_type)` — même tableau,
lecture inverse. La palette `Set2` est **qualitative** : aucune couleur n'est « plus »
qu'une autre, ce qui est correct pour des catégories non ordonnées.

**Ce qui se lit.** Le profil temporel : périodes de montée, années de pic, composition
par type qui se déforme au fil du temps.

**Ce qui ne se lit pas.** L'effort de collecte. Une augmentation du nombre
d'événements rapportés peut venir d'une dégradation de la situation **ou** d'une
meilleure couverture médiatique **ou** d'un changement de méthodologie ACLED. Rien
dans ce graphique ne permet de trancher entre les trois — et c'est la première
question qu'un décideur informé posera.
:::

```{r}
#| label: chunk-acled-graphe-deces
resume_deces <- acled_clean |>
  group_by(annee) |>
  summarise(
    deces        = sum(fatalities, na.rm = TRUE),
    n_evenements = n(),
    .groups = "drop"
  ) |>
  mutate(deces_par_evenement = round(deces / n_evenements, 2))

print(resume_deces)

graphe_deces <- ggplot(resume_deces, aes(x = annee, y = deces)) +
  geom_line(colour = "#CB181D", linewidth = 1.2) +
  geom_point(colour = "#CB181D", size = 2.5) +
  scale_x_continuous(breaks = seq(annee_min, annee_max, by = 1)) +
  scale_y_continuous(labels = label_number(big.mark = " ")) +
  labs(
    title    = "Deces rapportes lies aux conflits, Cameroun",
    subtitle = "Somme annuelle de fatalities. Source : ACLED (deces RAPPORTES).",
    x = "Annee", y = "Nombre de deces rapportes"
  ) +
  theme_minimal() +
  theme(axis.text.x = element_text(angle = 45, hjust = 1))

print(graphe_deces)
```

::: {.callout-tip}
## Lecture de la figure — courbe des décès

**Ce que la figure code.** La somme annuelle de `fatalities`, c'est-à-dire des décès
**rapportés par au moins une source et retenus par le codage ACLED**. Ce n'est ni un
décompte d'état civil, ni une estimation démographique de surmortalité.

**Ce que les choix techniques font.** Relier les points par une ligne suggère une
continuité entre deux années : c'est une commodité de lecture, pas une propriété de la
donnée — il n'existe rien « entre » 2019 et 2020 dans ce tableau. La colonne
`deces_par_evenement` imprimée au-dessus est le vrai complément : elle sépare
« plus d'événements » de « des événements plus meurtriers », deux phénomènes que la
courbe des décès seule confond.

**Ce qui se lit.** Les années de rupture, et leur écart avec le graphique des
fréquences : une année peut battre un record d'événements sans battre celui des décès.

**Ce qui ne se lit pas.** L'incertitude. Un décès rapporté par une source unique et un
décès confirmé par trois sources pèsent pareil dans cette somme. ACLED documente ses
règles de codage ; le graphique, lui, n'en garde aucune trace.
:::

# Module 2 — Du point au polygone : la jointure qui échoue en silence

## 2.1 — Convertir les événements en couche spatiale

```{r}
#| label: chunk-acled-points
# ORDRE DES COORDONNEES : c(longitude, latitude), et JAMAIS l'inverse.
# sf ne verifie rien : il place les points ou on lui dit. Une inversion ne leve
# aucune erreur, elle deplace simplement tout le Cameroun dans l'ocean Indien.
# Le seul garde-fou est de tracer la couche immediatement apres l'avoir creee.
acled_pts <- st_as_sf(
  acled_clean,
  coords = c("longitude", "latitude"),
  crs    = 4326,          # WGS84 : degres. Toujours POSER le CRS.
  remove = FALSE          # on garde les colonnes lon/lat pour pouvoir verifier
)

cat("Couche de points ACLED :", nrow(acled_pts), "entites\n")
cat("CRS :", st_crs(acled_pts)$input, "\n")
cat("Emprise (bbox) :\n")
print(st_bbox(acled_pts))
```

```{r}
#| label: chunk-gadm-lecture
# Limites administratives du Cameroun, GADM 4.1, format GeoPackage multicouche.
# On liste d'abord les couches disponibles : on ne suppose pas leur nom.
couches_gadm <- st_layers("datasets/gadm41_CMR.gpkg")
print(couches_gadm)

cmr0 <- st_read("datasets/gadm41_CMR.gpkg", layer = "ADM_ADM_0", quiet = TRUE)
cmr1 <- st_read("datasets/gadm41_CMR.gpkg", layer = "ADM_ADM_1", quiet = TRUE)

cat("\nADM_ADM_0 (pays)    :", nrow(cmr0), "entite(s) |",
    "CRS :", st_crs(cmr0)$input, "\n")
cat("ADM_ADM_1 (regions) :", nrow(cmr1), "entites |",
    "CRS :", st_crs(cmr1)$input, "\n")

cat("\nChamps de la couche ADM_ADM_1 :\n")
print(names(cmr1))

cat("\nLibelles NAME_1 tels que GADM les ecrit :\n")
print(sort(cmr1$NAME_1))
```

::: {.callout-important}
## Deux fichiers, deux langues, aucune erreur

Comparez les deux listes que vous venez d'imprimer :

- ACLED écrit ses régions en **français sans accents** : `Sud`, `Extreme-Nord`,
  `Nord-Ouest`, `Vallee-du-Ntem` au niveau `admin2` ;
- GADM écrit les siennes en **anglais** : `South`, `Far North`, `North-West`.

Ce n'est **pas** un problème d'accents — c'est un problème de **langue**. Aucune
translittération, aucun `tolower()`, aucun nettoyage de chaîne ne transformera
`Extreme-Nord` en `Far North`. Et pourtant `left_join()` acceptera cette jointure
sans broncher : il produira des `NA`, c'est-à-dire, une fois `replace_na(0)` appliqué,
des **régions à zéro événement** sur la carte. Une région en guerre affichée en blanc.

C'est le scénario type de la règle « ce qui échoue en silence est plus dangereux que
ce qui plante ». Nous allons donc le **provoquer** avant de le corriger.
:::

## 2.2 — Tentative n° 1 : joindre par le libellé (et compter les dégâts)

```{r}
#| label: chunk-jointure-echec
# TENTATIVE DELIBEREMENT FAUSSE -- a executer pour voir ce qu'elle produit.
# Regle : on part TOUJOURS de la couche geographique, jamais du tableau
# (cmr1 |> left_join(stats)), sinon on perd la geometrie.
essai_nom <- cmr1 |>
  st_drop_geometry() |>
  select(NAME_1) |>
  left_join(resume_admin1, by = c("NAME_1" = "admin1"))

cat("Regions GADM :", nrow(essai_nom), "\n")
cat("Regions APPARIEES avec ACLED :", sum(!is.na(essai_nom$n_evenements)), "\n")
cat("Regions NON appariees (NA) :", sum(is.na(essai_nom$n_evenements)), "\n\n")
print(essai_nom)

# Et cote ACLED : combien d'evenements se retrouveraient orphelins ?
libelles_gadm  <- cmr1$NAME_1
evts_orphelins <- acled_clean |> filter(!(admin1 %in% libelles_gadm))
cat("\nEvenements ACLED dont admin1 n'existe pas dans GADM :",
    nrow(evts_orphelins), "sur", nrow(acled_clean),
    sprintf("(%.1f %%)", 100 * nrow(evts_orphelins) / nrow(acled_clean)), "\n")
cat("Libelles ACLED sans correspondant GADM :\n")
print(sort(unique(evts_orphelins$admin1)))
```

::: {.callout-warning}
## Le diagnostic, chiffré

Seules s'apparient les régions dont le nom **s'écrit pareil dans les deux langues** —
en pratique une poignée (`Adamaoua`, `Centre`, `Littoral` en sont les candidates
évidentes). Toutes les autres deviennent des `NA`.

Traduisez le pourcentage affiché ci-dessus en langage de salle : *« la carte que nous
aurions publiée aurait affiché zéro événement pour la majorité des régions du pays,
sans le moindre message d'erreur »*. C'est exactement l'accident que le compteur
`sum(is.na(...))` après chaque jointure est censé empêcher — et c'est pour cela que la
règle exige ce compteur **systématiquement**, y compris quand la jointure « ne peut
pas rater ».
:::

## 2.3 — Tentative n° 2 : normaliser les chaînes (et voir que ça ne suffit pas)

```{r}
#| label: chunk-jointure-normalisation
# La parade habituelle : fabriquer une CLE TECHNIQUE en normalisant les libelles
# (sans accents, minuscules, sans ponctuation ni espaces). Le libelle d'origine
# est conserve pour l'affichage : la cle ne sert QU'A joindre.
normaliser <- function(x) {
  y <- iconv(x, from = "UTF-8", to = "ASCII//TRANSLIT")  # accents retires
  y <- tolower(y)
  y <- gsub("[^a-z]", "", y)                             # ponctuation, espaces
  y
}

cle_gadm  <- normaliser(cmr1$NAME_1)
cle_acled <- normaliser(resume_admin1$admin1)

cat("Cles GADM  :", paste(sort(cle_gadm), collapse = ", "), "\n\n")
cat("Cles ACLED :", paste(sort(cle_acled), collapse = ", "), "\n\n")
cat("Cles communes apres normalisation :",
    length(intersect(cle_gadm, cle_acled)), "sur", length(cle_gadm), "\n")
```

::: {.callout-note}
## Ce que la normalisation résout — et ce qu'elle ne résout pas

**Ce qu'elle résout.** Les différences d'écriture : accents, casse, tirets, espaces
multiples, mots de liaison. Sur un appariement français ↔ français, elle sauve la
mise (au J05, la même fonction récupérait 11 départements sur 58).

**Ce qu'elle ne résout pas.** La traduction. `extremenord` et `farnorth` restent deux
chaînes distinctes, et aucun algorithme de distance d'édition ne devrait les rapprocher
— s'il le faisait, il rapprocherait aussi des choses qui n'ont rien à voir.

Quand la normalisation échoue, la règle est claire : **écrire une table de
correspondance à la main**. Ce n'est pas un bricolage, c'est une **décision de
méthode**, qui doit être visible dans le code et justifiée dans le texte. C'est ce que
fait la section suivante — avant de montrer qu'il existe ici une route plus sûre.
:::

## 2.4 — Tentative n° 3 : la table de correspondance écrite à la main

```{r}
#| label: chunk-table-correspondance
# TABLE DE CORRESPONDANCE FR (ACLED) -> EN (GADM), ecrite a la main, verifiable
# ligne a ligne par un lecteur humain. Dix regions, dix lignes : rien de magique.
corresp_regions <- tibble::tribble(
  ~admin1_acled,    ~NAME_1_gadm,
  "Adamaoua",       "Adamaoua",
  "Centre",         "Centre",
  "Est",            "East",
  "Extreme-Nord",   "Far North",
  "Littoral",       "Littoral",
  "Nord",           "North",
  "Nord-Ouest",     "North-West",
  "Ouest",          "West",
  "Sud",            "South",
  "Sud-Ouest",      "South-West"
)

# CONTROLE : chaque libelle de la table existe-t-il vraiment dans GADM ?
cat("Libelles GADM de la table absents de la couche :",
    paste(setdiff(corresp_regions$NAME_1_gadm, cmr1$NAME_1), collapse = ", "),
    "\n")
cat("Libelles GADM de la couche absents de la table :",
    paste(setdiff(cmr1$NAME_1, corresp_regions$NAME_1_gadm), collapse = ", "),
    "\n")
cat("Libelles ACLED absents de la table :",
    paste(setdiff(unique(acled_clean$admin1), corresp_regions$admin1_acled),
          collapse = ", "),
    "\n")

# Jointure attributaire corrigee
resume_par_table <- resume_admin1 |>
  left_join(corresp_regions, by = c("admin1" = "admin1_acled"))

cat("\nEvenements non rattaches malgre la table :",
    sum(resume_par_table$n_evenements[is.na(resume_par_table$NAME_1_gadm)],
        na.rm = TRUE), "\n")
```

::: {.callout-warning}
## Les deux contrôles à ne jamais omettre sur une table de correspondance

Une table écrite à la main a le défaut de sa qualité : elle a l'air juste. Les deux
`setdiff()` ci-dessus sont son seul garde-fou.

- Un libellé de la table **absent de la couche** signifie une faute de frappe dans la
  table : la ligne ne s'appariera jamais, silencieusement.
- Un libellé de la couche **absent de la table** signifie une région oubliée : elle
  restera à `NA`, puis à zéro sur la carte.

Vérifiez également que les listes affichées sont vides **dans les deux sens**. Si
GADM écrivait `Far-North` avec un tiret et notre table `Far North` sans, le premier
`setdiff()` le dirait immédiatement — sinon, personne ne le verrait jamais.
:::

## 2.5 — La route sûre : la jointure spatiale `st_within`

```{r}
#| label: chunk-jointure-spatiale
# JOINTURE SPATIALE. Elle n'utilise aucun libelle : elle demande, pour chaque
# point, dans quel polygone il tombe. Une position ne se traduit pas.
#
# Prealable obligatoire : harmoniser les CRS, et l'AFFICHER.
cat("CRS des points  :", st_crs(acled_pts)$input, "\n")
cat("CRS des regions :", st_crs(cmr1)$input, "\n")
cat("CRS identiques ? ", st_crs(acled_pts) == st_crs(cmr1), "\n")

if (st_crs(acled_pts) != st_crs(cmr1)) {
  acled_pts <- st_transform(acled_pts, st_crs(cmr1))
  cat("-> points reprojetes vers", st_crs(cmr1)$input, "\n")
}

n_pts_avant <- nrow(acled_pts)

acled_dans_region <- st_join(
  acled_pts,
  cmr1[c("NAME_1")],
  join = st_within        # le point est-il A L'INTERIEUR du polygone ?
)

# CONTROLE 1 : st_join() peut DUPLIQUER des lignes si deux polygones se
# recouvrent. On compare le nombre de lignes avant et apres.
cat("\nPoints avant st_join :", n_pts_avant, "\n")
cat("Lignes apres st_join :", nrow(acled_dans_region), "\n")
cat("Duplications introduites :", nrow(acled_dans_region) - n_pts_avant, "\n")

# CONTROLE 2 : points tombes hors de toute region (frontiere, mer, coordonnee
# fausse). Ce ne sont PAS des dechets : ce sont une information.
n_hors <- sum(is.na(acled_dans_region$NAME_1))
cat("Points hors de toute region GADM :", n_hors,
    sprintf("(%.2f %%)", 100 * n_hors / nrow(acled_dans_region)), "\n")

if (n_hors > 0) {
  cat("\nCes points, tels qu'ACLED les localise (admin1 declare) :\n")
  print(table(acled_dans_region$admin1[is.na(acled_dans_region$NAME_1)]))
}
```

```{r}
#| label: chunk-comparaison-jointures
# CONFRONTATION : ce que dit le LIBELLE d'ACLED contre ce que dit la POSITION.
# Les deux devraient coincider. Les desaccords sont un diagnostic de qualite.
verif <- acled_dans_region |>
  st_drop_geometry() |>
  filter(!is.na(NAME_1)) |>
  left_join(corresp_regions, by = c("admin1" = "admin1_acled")) |>
  mutate(accord = NAME_1 == NAME_1_gadm)

cat("Evenements ou le libelle ACLED et le polygone GADM concordent :",
    sum(verif$accord, na.rm = TRUE), "\n")
cat("Evenements en DESACCORD :", sum(!verif$accord, na.rm = TRUE),
    sprintf("(%.2f %%)", 100 * mean(!verif$accord, na.rm = TRUE)), "\n")

if (sum(!verif$accord, na.rm = TRUE) > 0) {
  cat("\nDetail des desaccords (admin1 declare -> region du polygone) :\n")
  print(
    verif |>
      filter(!accord) |>
      count(admin1, NAME_1, sort = TRUE, name = "n") |>
      head(15)
  )
}
```

::: {.callout-tip}
## Ce que le désaccord raconte

Un désaccord entre le libellé et la position n'est pas nécessairement une erreur
d'ACLED. Trois causes possibles, à distinguer devant les participants :

1. **Un événement près d'une frontière régionale**, dont la coordonnée (souvent le
   centroïde d'une ville) tombe du mauvais côté du trait. Le tracé GADM n'est pas la
   vérité juridique de la limite administrative.
2. **Un découpage administratif qui a changé.** GADM 4.1 est figé ; ACLED code selon
   le découpage en vigueur à la date de l'événement.
3. **Une coordonnée imprécise** (`geo_precision` 2 ou 3), placée sur la ville la plus
   proche ou le centroïde régional.

Dans les trois cas, la position reste la clé la plus sûre pour agréger — mais le taux
de désaccord est un **indicateur de qualité** qu'il faut publier à côté de la carte,
pas dissimuler.
:::

## 2.6 — Agrégation régionale et carte choroplèthe

```{r}
#| label: chunk-agregation-region
resume_par_region <- acled_dans_region |>
  st_drop_geometry() |>
  filter(!is.na(NAME_1)) |>
  group_by(NAME_1) |>
  summarise(
    n_evenements = n(),
    deces        = sum(fatalities, na.rm = TRUE),
    n_batailles  = sum(event_type == "Battles", na.rm = TRUE),
    .groups = "drop"
  )

cat("Regions avec au moins un evenement :", nrow(resume_par_region),
    "sur", nrow(cmr1), "\n\n")

# ON PART DE LA COUCHE GEOGRAPHIQUE : cmr1 |> left_join(stats).
cmr1_acled <- cmr1 |>
  left_join(resume_par_region, by = "NAME_1")

cat("Regions sans aucun evenement rapporte (NA apres jointure) :",
    sum(is.na(cmr1_acled$n_evenements)), "\n")
if (any(is.na(cmr1_acled$n_evenements))) {
  cat("Lesquelles :",
      paste(cmr1_acled$NAME_1[is.na(cmr1_acled$n_evenements)], collapse = ", "),
      "\n")
}

# DECISION EXPLICITE : ici, et SEULEMENT ici, remplacer NA par 0 est legitime.
# La jointure est spatiale : une region sans ligne n'est pas une region non
# appariee, c'est une region ou aucun evenement n'a ete rapporte. Le zero est
# une MESURE, pas un trou. Avec la jointure par libelle du 2.2, le meme
# replace_na(0) aurait fabrique de fausses regions pacifiees.
cmr1_acled <- cmr1_acled |>
  mutate(
    n_evenements = replace_na(n_evenements, 0L),
    deces        = replace_na(deces, 0),
    n_batailles  = replace_na(n_batailles, 0L)
  )

print(
  cmr1_acled |>
    st_drop_geometry() |>
    select(NAME_1, n_evenements, deces, n_batailles) |>
    arrange(desc(n_evenements))
)
```

::: {.callout-important}
## `replace_na(0)` : la même ligne de code, deux significations opposées

C'est le point de méthode le plus important du module.

Après une **jointure spatiale réussie**, une région absente du tableau est une région
où **aucun événement n'a été rapporté**. Remplacer par zéro est correct : le zéro est
une observation.

Après une **jointure par libellé ratée**, une région absente est une région **dont le
nom ne s'est pas apparié**. Remplacer par zéro fabrique une information fausse, et lui
donne sur la carte exactement la même autorité visuelle qu'à une information vraie.

La ligne de code est identique. Ce qui change, c'est ce qu'on sait de l'étape d'avant.
D'où la discipline : **on ne remplace un `NA` par une valeur qu'après avoir compté les
`NA` et su d'où ils viennent.**
:::

```{r}
#| label: chunk-carte-points
#| fig-height: 7
tmap_mode("plot")   # jamais "view" dans un document distribue (cf. Module 10)

carte_types <- tm_shape(cmr1) +
  tm_borders(col = "grey50", lwd = 0.8) +
  tm_shape(acled_pts) +
  tm_dots(
    fill        = "event_type",
    size        = 0.25,
    fill_alpha  = 0.6,
    fill.legend = tm_legend(title = "Type d'evenement")
  ) +
  tm_shape(cmr0) +
  tm_borders(col = "grey20", lwd = 1.8) +
  tm_title("Evenements rapportes par ACLED, Cameroun") +
  tm_layout(legend.outside = TRUE)

print(carte_types)
```

::: {.callout-tip}
## Lecture de la figure — carte de points

**Ce que la figure code.** Un point = un **événement rapporté**, positionné à la
coordonnée fournie par ACLED, coloré par type. La taille du point ne code rien (ni le
nombre de morts, ni l'importance) : c'est une constante d'affichage.

**Ce que les choix techniques font.** La transparence (`fill_alpha = 0.6`) permet de
deviner les superpositions : là où la couleur est saturée, plusieurs dizaines
d'événements se recouvrent. C'est un pis-aller — une carte de points **sature** : au-delà
de quelques centaines d'événements au même endroit, l'œil ne distingue plus 200 de 2000.
La palette qualitative est correcte pour des types non ordonnés.

**Ce qui se lit.** La géographie du phénomène : des concentrations, des axes, des
zones vides. Et surtout l'**hétérogénéité interne des régions**, que la choroplèthe
suivante va effacer.

**Ce qui ne se lit pas.** L'intensité (un point meurtrier ressemble à un point sans
victime), la précision (un `geo_precision = 3` ressemble à un point GPS), et la
population exposée — trois points dans une zone désertique et trois points dans une
ville n'ont pas le même sens.

**En quoi le spatial est utile ici.** Le tableau `resume_admin1` donne un classement
des régions. La carte montre autre chose : que les événements forment des **blocs
contigus** qui traversent les limites administratives. Un bloc contigu ne s'explique
pas par les caractéristiques propres de chaque région, mais par ce que des territoires
voisins partagent *parce qu'ils sont voisins* — une frontière, un corridor, un même
acteur armé mobile. Aucun tri de tableau ne fait apparaître cela.
:::

```{r}
#| label: chunk-carte-choroplethe
#| fig-height: 7
carte_regions <- tm_shape(cmr1_acled) +
  tm_polygons(
    fill        = "n_evenements",
    fill.scale  = tm_scale_intervals(style = "quantile", n = 5,
                                     values = "brewer.reds"),
    fill.legend = tm_legend(title = "Evenements\nrapportes"),
    col         = "white",
    lwd         = 0.6
  ) +
  tm_shape(cmr0) +
  tm_borders(col = "grey20", lwd = 1.5) +
  tm_title("Evenements ACLED par region (agregation spatiale)") +
  tm_layout(legend.outside = TRUE)

print(carte_regions)
```

::: {.callout-tip}
## Lecture de la figure — choroplèthe régionale, et ce que l'agrégation a détruit

**Ce que la figure code.** La couleur d'une région est le **nombre total d'événements
rapportés** tombés dans son polygone. Pas un taux : un effectif brut. Une grande région
peuplée aura mécaniquement plus d'événements qu'une petite peu peuplée, sans être plus
violente.

**Ce que les choix techniques font.** La **discrétisation** est ici en quantiles
(`style = "quantile"`, 5 classes) : chaque classe contient le même nombre de régions,
ce qui garantit une carte contrastée — y compris quand les écarts réels sont faibles.
Trois discrétisations différentes du **même tableau** racontent trois histoires :
*quantiles* (contraste garanti, seuils arbitraires), *intervalles égaux* (seuils
lisibles, classes parfois vides), *Jenks* (respecte les ruptures naturelles, seuils
imprévisibles et non comparables d'une carte à l'autre). Il n'existe pas de choix
neutre ; il existe un choix **déclaré**.

**Ce qui se lit.** Le classement régional et sa géographie d'ensemble.

**Ce qui ne se lit pas.** Tout ce que le module 2.1 montrait : la position exacte, les
concentrations locales, les vides à l'intérieur d'une région. La choroplèthe affirme
implicitement que la région est **homogène** — c'est faux, et la carte de points
précédente le prouve.

**En quoi le spatial est utile ici.** Une choroplèthe ne sert pas à voir *où* est le
phénomène — la carte de points fait cela mieux. Elle sert à le rendre **comparable à
une décision** : les budgets, les affectations de personnel et les programmes se
décident par région, pas par coordonnée GPS. C'est la maille de la décision qui doit
commander la maille de la carte.
:::

::: {.callout-important}
## MAUP — le problème de l'unité spatiale modifiable

Nous venons de faire, en trois lignes de code, ce que la littérature appelle le
**MAUP** (*Modifiable Areal Unit Problem*, Openshaw 1984) : passer d'un semis de points
à un découpage en polygones. Le MAUP a deux faces.

**L'effet d'échelle.** Les mêmes points agrégés par région (10 unités), par
département (58 unités) ou par arrondissement donnent trois cartes différentes, trois
classements différents et trois corrélations différentes avec n'importe quelle autre
variable. Plus la maille est fine, plus la variance est forte et plus les corrélations
faiblissent. Aucun de ces résultats n'est « le vrai ».

**L'effet de zonage.** À nombre d'unités constant, déplacer les limites change les
résultats. C'est le mécanisme du redécoupage électoral, et il opère aussi sur les
cartes statistiques.

**La conséquence pratique.** Aucune maille n'est neutre, donc aucune maille n'est
défendable « en soi ». La seule justification recevable est : *on agrège à la maille de
la décision qu'on éclaire*. Si le décideur affecte des moyens par région, on cartographie
par région — en **disant** que la région est hétérogène, et en montrant la carte de
points à côté.

**Erreur écologique.** Conclure de cette carte que « les habitants de telle région ont
une probabilité élevée d'être exposés » est un saut illégitime : la carte décrit
l'agrégat, pas les individus. Une région peut concentrer tous ses événements sur 2 %
de son territoire. La superposition des deux cartes — fond agrégé, points par-dessus —
est le meilleur antidote : elle rend l'hétérogénéité interne visible au lieu de la
laisser deviner.
:::

## 2.7 — Exports du bloc ACLED

```{r}
#| label: chunk-export-acled
# Toutes les sorties vont dans outputs/, prefixees J10_. Jamais dans datasets/.
st_write(acled_pts, "outputs/J10_acled_points.gpkg",
         delete_dsn = TRUE, quiet = TRUE)
st_write(cmr1_acled, "outputs/J10_acled_regions.gpkg",
         delete_dsn = TRUE, quiet = TRUE)

write_csv(resume_types, "outputs/J10_acled_resume_types.csv")
write_csv(resume_par_region, "outputs/J10_acled_resume_regions.csv")
write_csv(resume_deces, "outputs/J10_acled_deces_annuels.csv")

ggsave("outputs/J10_acled_annuel.png", graphe_annuel,
       width = 10, height = 6, dpi = 180)
ggsave("outputs/J10_acled_deces.png", graphe_deces,
       width = 8, height = 5, dpi = 180)

tmap_save(carte_types, "outputs/J10_acled_carte_types.png",
          width = 1800, height = 1400, dpi = 200)
tmap_save(carte_regions, "outputs/J10_acled_carte_regions.png",
          width = 1400, height = 1600, dpi = 200)

cat("Fichiers presents dans outputs/ :", length(list.files("outputs")), "\n")
print(list.files("outputs"))
```


# Module 3 — Réanalyse climatique : ouvrir un NetCDF sans se tromper d'unité

## 3.1 — Ce qu'est une réanalyse

::: {.callout-note}
## ERA5 — ce que mesure exactement ce fichier

ERA5 est la **réanalyse** atmosphérique du Centre européen pour les prévisions
météorologiques à moyen terme (ECMWF), diffusée par le Copernicus Climate Data Store
(`cds.climate.copernicus.eu`, compte gratuit).

Une réanalyse n'est **ni une observation, ni une prévision**. C'est le résultat d'un
modèle de circulation atmosphérique que l'on force à rester cohérent avec toutes les
observations disponibles (stations, ballons, satellites, navires) sur toute la période.
Le produit est un champ **complet et régulier** — une valeur partout, tous les mois,
depuis 1940 — là où les observations réelles sont éparses et discontinues. C'est
précisément son intérêt en Afrique centrale, où le réseau de stations au sol est
clairsemé, et c'est aussi sa limite : dans les zones sans station, la valeur vient
majoritairement du modèle.

| Caractéristique | Valeur |
|---|---|
| Variable | `2m_temperature` — température de l'air à 2 m du sol |
| Produit | ERA5 Single Levels, moyennes mensuelles |
| Résolution spatiale | ~0,25° ≈ **31 km** |
| Pas de temps | mensuel |
| **Unité** | **Kelvin** |
| Format | NetCDF (longitude × latitude × temps) |

**Kelvin.** C'est l'unité native, et rien dans le fichier ne l'affiche à l'écran.
Un raster ERA5 non converti donne des températures autour de 298 : personne ne
confondra 298 K avec des degrés Celsius, mais une **anomalie** ou une **différence**
calculée sans conversion passe, elle, parfaitement inaperçue — une différence de
2 K vaut 2 °C, tandis qu'une moyenne de 298 K vaut 24,85 °C.
:::

```{r}
#| label: chunk-era5-api-reference
#| eval: false
# BLOC DE REFERENCE -- NON EXECUTE (necessite un compte Copernicus CDS).
# Le fichier era5_t2m_mensuel_cameroun.nc de datasets/ est le resultat fige de
# cette requete. Conserve comme trace de provenance.
#
# install.packages("ecmwfr")
# ecmwfr::wf_set_key(user = "123456", key = "xxxxxxxx-xxxx-xxxx", service = "cds")
#
# requete <- list(
#   dataset_short_name = "reanalysis-era5-single-levels-monthly-means",
#   product_type       = "monthly_averaged_reanalysis",
#   variable           = "2m_temperature",
#   year               = as.character(2015:2024),
#   month              = sprintf("%02d", 1:12),
#   time               = "00:00",
#   area               = c(13.1, 8.4, 1.6, 16.2),   # N, W, S, E (Cameroun)
#   data_format        = "netcdf",
#   target             = "era5_t2m_mensuel_cameroun.nc"
# )
#
# ecmwfr::wf_request(request = requete, transfer = TRUE, path = "datasets")
```

## 3.2 — Ouvrir le NetCDF et l'interroger

```{r}
#| label: chunk-era5-lecture
# terra::rast() lit un NetCDF comme une PILE de couches : une couche = un mois.
era5_brut <- rast("datasets/era5_t2m_mensuel_cameroun.nc")

cat("Nombre de couches (pas de temps) :", nlyr(era5_brut), "\n")
cat("Dimensions (lignes x colonnes)   :", nrow(era5_brut), "x", ncol(era5_brut), "\n")
cat("Resolution                       :",
    paste(round(res(era5_brut), 4), collapse = " x "), "degres\n")
cat("CRS                              :", crs(era5_brut, describe = TRUE)$name, "\n")
cat("Emprise :\n")
print(ext(era5_brut))

cat("\nNoms des 6 premieres couches :\n")
print(head(names(era5_brut), 6))

# Les dates portees par les couches. Un NetCDF mal ecrit peut n'en porter
# aucune : on verifie avant de s'en servir.
dates_era5 <- as.Date(time(era5_brut))
cat("\nDates lisibles ?", !all(is.na(dates_era5)), "\n")
cat("Premiere couche :", format(min(dates_era5), "%Y-%m"), "\n")
cat("Derniere couche :", format(max(dates_era5), "%Y-%m"), "\n")
cat("Nombre de mois attendus :", nlyr(era5_brut),
    "| mois distincts :", length(unique(format(dates_era5, "%Y-%m"))), "\n")

# CONTROLE D'UNITE : l'ordre de grandeur trahit le Kelvin.
valeurs_couche1 <- values(era5_brut[[1]], na.rm = TRUE)
cat("\nCouche 1 -- min :", round(min(valeurs_couche1), 2),
    "| moyenne :", round(mean(valeurs_couche1), 2),
    "| max :", round(max(valeurs_couche1), 2), "\n")
cat("Ordre de grandeur ~300 => KELVIN. Ordre de grandeur ~25 => Celsius.\n")
```

## 3.3 — Conversion en Celsius, découpe nationale

```{r}
#| label: chunk-era5-conversion
# a) KELVIN -> CELSIUS. Une soustraction, ecrite en clair et commentee : c'est
#    la ligne la plus facile a oublier de toute la journee.
era5_celsius <- era5_brut - 273.15

cat("Apres conversion -- couche 1 :\n")
v1 <- values(era5_celsius[[1]], na.rm = TRUE)
cat("  min :", round(min(v1), 2), "C | moyenne :", round(mean(v1), 2),
    "C | max :", round(max(v1), 2), "C\n")
cat("  Plausible pour le Cameroun ? (attendu : ~15 a ~40 C)\n")

# b) Contour national en SpatVector, dans le CRS du raster.
cat("\nCRS du raster :", crs(era5_celsius, describe = TRUE)$name, "\n")
cat("CRS de cmr0   :", st_crs(cmr0)$input, "\n")
cmr0_vect <- vect(st_transform(cmr0, crs(era5_celsius)))

# c) crop() reduit a l'emprise rectangulaire, mask() met a NA hors du polygone.
#    Les deux sont necessaires : crop seul laisserait le Nigeria et le Tchad.
era5_cmr <- mask(crop(era5_celsius, cmr0_vect), cmr0_vect)

cat("\nApres crop + mask :\n")
cat("  dimensions :", nrow(era5_cmr), "x", ncol(era5_cmr),
    "| couches :", nlyr(era5_cmr), "\n")
cat("  cellules non vides (couche 1) :",
    sum(!is.na(values(era5_cmr[[1]]))), "sur", ncell(era5_cmr), "\n")
cat("  -> une cellule ERA5 fait ~31 km de cote : le Cameroun entier tient en",
    sum(!is.na(values(era5_cmr[[1]]))), "cellules.\n")
```

```{r}
#| label: chunk-era5-controle-visuel
#| fig-height: 6
# CONTROLE VISUEL OBLIGATOIRE apres tout decoupage. Une erreur de CRS ou
# d'emprise ne se voit pas dans les chiffres : elle se voit sur l'image.
plot(
  era5_cmr[[1]],
  main = paste("ERA5 T2m (degres C) --", format(dates_era5[1], "%Y-%m"))
)
plot(st_geometry(cmr1), add = TRUE, border = "grey30", lwd = 0.7)
```

::: {.callout-tip}
## Lecture de la figure — contrôle visuel du raster découpé

**Ce que la figure code.** Une cellule = la température moyenne de l'air à 2 m,
en degrés Celsius, pour le mois affiché, sur une maille d'environ 31 km. Les cellules
blanches sont hors du polygone national (mises à `NA` par `mask()`).

**Ce que les choix techniques font.** `plot()` de `terra` applique une palette
continue et des bornes calculées sur la seule couche affichée : deux mois tracés
séparément **n'ont pas la même échelle** et ne se comparent pas à l'œil. C'est
acceptable pour un contrôle, jamais pour une figure publiée — d'où l'échelle commune
imposée aux trois cartes du Module 8.

**Ce qui se lit.** Que le découpage a fonctionné (la forme du Cameroun est
reconnaissable), que les valeurs sont plausibles, et que l'escalier des cellules révèle
la vraie résolution : **grossière**. Le gradient nord-sud, s'il est visible, est le
signal physique attendu.

**Ce qui ne se lit pas.** Aucune variation infra-cellulaire : une cellule couvre
environ 950 km², ville et campagne confondues. La chaleur urbaine de Douala ou de
Yaoundé n'existe pas dans ce fichier. Et une valeur reste une **sortie de modèle**,
pas un thermomètre — au nord du pays, où les stations sont rares, elle repose
davantage sur la physique du modèle que sur des observations locales.
:::

# Module 4 — Extraction zonale temporelle : du raster à la série statistique

## 4.1 — `exact_extract()` sur une pile de couches

```{r}
#| label: chunk-era5-extraction
# exact_extract() calcule, pour chaque polygone, une statistique ponderee par la
# FRACTION de chaque cellule reellement couverte par le polygone. C'est ce qui
# le distingue de terra::extract() : une cellule a cheval sur deux regions
# n'est pas attribuee en entier a l'une des deux, elle est partagee.
# Sur une maille de 31 km et des regions de quelques centaines de kilometres,
# cette difference n'est PAS negligeable : les cellules de bordure representent
# une part importante de chaque region.

# a) Harmoniser les CRS -- et l'afficher.
cmr1_proj <- st_transform(cmr1, crs(era5_cmr))
cat("CRS du raster  :", crs(era5_cmr, describe = TRUE)$name, "\n")
cat("CRS des regions:", st_crs(cmr1_proj)$input, "\n")

# b) Extraction : une ligne par region, une colonne par couche (= par mois).
t2m_extrait <- exact_extract(era5_cmr, cmr1_proj, "mean", progress = FALSE)

cat("\nMatrice extraite :", nrow(t2m_extrait), "regions x",
    ncol(t2m_extrait), "mois\n")
cat("Coherence : regions attendues =", nrow(cmr1),
    "| couches attendues =", nlyr(era5_cmr), "\n")
cat("Valeurs manquantes dans la matrice :", sum(is.na(t2m_extrait)), "\n")
cat("Noms des 3 premieres colonnes extraites :",
    paste(head(names(t2m_extrait), 3), collapse = ", "), "\n")
```

::: {.callout-note}
## Pourquoi une région peut ressortir vide

Une région dont **aucune cellule** n'est couverte à plus de 0 % renverrait `NaN`.
Avec des cellules de 31 km, une région de petite superficie peut n'intersecter que
partiellement une ou deux cellules — la moyenne existe alors, mais elle repose sur
très peu d'information. Le compteur de `NA` ci-dessus est le premier contrôle ; le
second est de garder en tête que « moyenne régionale » signifie ici *moyenne d'une
poignée de cellules de 950 km² chacune*, pas *moyenne du territoire*.
:::

## 4.2 — Remise en forme longue : le piège des noms de couches

```{r}
#| label: chunk-era5-pivot
# PIEGE. exact_extract() nomme ses colonnes d'apres les couches du raster,
# prefixees "mean." : par exemple "mean.t2m_1", "mean.t2m_2"... Le suffixe
# n'est PAS forcement un entier utilisable tel quel, et l'ordre alphabetique
# des noms n'est PAS l'ordre chronologique ("t2m_10" < "t2m_2" en tri texte).
# On retrouve donc l'indice de chaque couche par match() sur names(era5_cmr),
# et la date par dates_era5[idx]. On ne devine jamais un indice a partir d'un
# nom de colonne.
t2m_long <- cmr1 |>
  st_drop_geometry() |>
  select(NAME_1) |>
  bind_cols(t2m_extrait) |>
  tidyr::pivot_longer(
    cols      = -NAME_1,
    names_to  = "couche",
    values_to = "t2m_celsius"
  ) |>
  mutate(
    idx   = match(couche, paste0("mean.", names(era5_cmr))),
    date  = dates_era5[idx],
    annee = as.integer(format(date, "%Y")),
    mois  = as.integer(format(date, "%m"))
  )

# CONTROLES : le match() a-t-il tout retrouve ?
cat("Lignes en forme longue :", nrow(t2m_long), "\n")
cat("Attendu (regions x mois) :", nrow(cmr1) * nlyr(era5_cmr), "\n")
cat("Couches non appariees par match() (idx = NA) :",
    sum(is.na(t2m_long$idx)), "\n")
cat("Dates manquantes :", sum(is.na(t2m_long$date)), "\n")
cat("Temperatures manquantes :", sum(is.na(t2m_long$t2m_celsius)), "\n")

t2m_long <- t2m_long |> select(-couche, -idx)

cat("\nApercu :\n")
print(head(t2m_long, 8))
cat("\nPlage des temperatures extraites :",
    round(min(t2m_long$t2m_celsius, na.rm = TRUE), 2), "a",
    round(max(t2m_long$t2m_celsius, na.rm = TRUE), 2), "degres C\n")
```

## 4.3 — Série nationale et tendance lissée

```{r}
#| label: chunk-era5-serie
t2m_national <- t2m_long |>
  group_by(date) |>
  summarise(t2m_moy = mean(t2m_celsius, na.rm = TRUE), .groups = "drop")

cat("Points de la serie nationale :", nrow(t2m_national), "mois\n")
cat("Periode :", format(min(t2m_national$date), "%Y-%m"), "a",
    format(max(t2m_national$date), "%Y-%m"), "\n")

graphe_t2m_serie <- ggplot(t2m_national, aes(x = date, y = t2m_moy)) +
  geom_line(colour = "#2171B5", linewidth = 0.7) +
  geom_smooth(method = "loess", se = TRUE, colour = "#CB181D",
              fill = "#FCBBA1", linetype = "dashed", linewidth = 0.9) +
  labs(
    title    = "Temperature de l'air a 2 m, moyenne mensuelle nationale",
    subtitle = paste("Source : ERA5 (reanalyse).",
                     "Ligne rouge : tendance LOESS, bande : intervalle de confiance."),
    x = "Date", y = "Temperature (degres C)"
  ) +
  theme_minimal()

print(graphe_t2m_serie)
```

::: {.callout-tip}
## Lecture de la figure — série mensuelle et LOESS

**Ce que la figure code.** Chaque point de la ligne bleue est la moyenne, sur les dix
régions, de la moyenne mensuelle ERA5 de chaque région. C'est donc une **moyenne de
moyennes non pondérée** : chaque région pèse pareil, quelle que soit sa superficie ou
sa population. Ce n'est pas la température moyenne du Cameroun, et encore moins celle
que subit un Camerounais moyen. Pour cela il faudrait pondérer par la superficie (par
la population, si la question est l'exposition humaine).

**Ce que les choix techniques font.** La courbe rouge est un **LOESS** (*locally
estimated scatterplot smoothing*) : en chaque point, une régression polynomiale locale
est ajustée sur les observations voisines, avec un poids décroissant selon la distance.
Le paramètre `span` (0,75 par défaut) fixe la largeur de ce voisinage : plus il est
grand, plus la courbe est lisse et plus elle peut effacer un vrai changement de régime ;
plus il est petit, plus elle suit le bruit. **La courbe n'est pas un modèle
climatique** : elle ne prédit rien, elle ne teste rien, elle résume visuellement.

La bande rose est l'**intervalle de confiance à 95 % de la courbe lissée**, c'est-à-dire
l'incertitude sur la position de la moyenne locale — pas l'étendue des valeurs
observées. Une bande étroite signifie que la moyenne locale est bien déterminée, pas
que les mois se ressemblent.

**Ce qui se lit.** La saisonnalité, très marquée, qui domine tout le reste. Et,
éventuellement, une inflexion lente de la courbe rouge.

**Ce qui ne se lit pas.** Une tendance climatique. Dix ans de données mensuelles sur
un signal saisonnier fort ne permettent pas de conclure au réchauffement : la
convention en climatologie est la **normale trentenaire**. Dire « la température
augmente » à partir de cette figure serait une faute de méthode — et le décideur
retiendrait la phrase, pas la nuance.
:::

## 4.4 — Saisonnalité : l'amplitude plutôt que la moyenne

```{r}
#| label: chunk-era5-saisonnalite
t2m_saisonnalite <- t2m_long |>
  group_by(mois) |>
  summarise(
    t2m_moy = mean(t2m_celsius, na.rm = TRUE),
    t2m_min = min(t2m_celsius, na.rm = TRUE),
    t2m_max = max(t2m_celsius, na.rm = TRUE),
    n_obs   = sum(!is.na(t2m_celsius)),
    .groups = "drop"
  ) |>
  mutate(amplitude = t2m_max - t2m_min)

print(t2m_saisonnalite)

graphe_saisonnalite <- ggplot(t2m_saisonnalite, aes(x = mois, y = t2m_moy)) +
  geom_ribbon(aes(ymin = t2m_min, ymax = t2m_max),
              fill = "#FDBB84", alpha = 0.4) +
  geom_line(colour = "#D94801", linewidth = 1) +
  geom_point(colour = "#D94801", size = 2) +
  scale_x_continuous(breaks = 1:12, labels = month.abb) +
  labs(
    title    = "Saisonnalite de la temperature a 2 m -- Cameroun",
    subtitle = "Ligne : moyenne du mois. Ruban : ETENDUE min-max (regions x annees).",
    x = "Mois", y = "Temperature (degres C)"
  ) +
  theme_minimal()

print(graphe_saisonnalite)
```

::: {.callout-tip}
## Lecture de la figure — saisonnalité et ruban min/max

**Ce que la figure code.** La ligne est la moyenne de toutes les valeurs
région × année pour ce mois. Le ruban va du **minimum absolu** au **maximum absolu**
observés pour ce mois, toutes régions et toutes années confondues.

**Ce que les choix techniques font — et c'est le point.** Un ruban min/max n'est
**pas** un intervalle de confiance et **pas** un écart-type. Il mélange deux sources de
variation que rien ne distingue à l'œil : la variation **spatiale** (l'Extrême-Nord
n'est pas le Sud forestier) et la variation **interannuelle** (2016 n'est pas 2022). Il
est donc **entièrement gouverné par les valeurs extrêmes** : une seule cellule
anormalement chaude, une seule fois, élargit le ruban pour toujours. Un ruban
inter-quartile (`quantile(0.25)` / `quantile(0.75)`) serait robuste ; un ruban ±1
écart-type parlerait de dispersion ; celui-ci parle d'**enveloppe des possibles**.
Trois rubans, trois questions différentes, un même tableau.

**Ce qui se lit.** Le calendrier thermique : mois les plus chauds, saison fraîche, et
surtout le fait que **l'amplitude n'est pas la même selon les mois** (colonne
`amplitude` imprimée au-dessus). Là où l'amplitude est forte, le pays est
thermiquement contrasté ce mois-là ; là où elle se resserre, il est homogène.

**Ce qui ne se lit pas.** Quelle région produit le minimum et laquelle le maximum. Le
ruban est anonyme. Pour le savoir, il faut colorer par région — et l'on obtient une
autre figure, qui répond à une autre question.

**En quoi le spatial est utile ici.** Ce graphique n'a de sens que parce que
l'extraction zonale a préservé la dimension régionale : c'est l'écart entre régions,
mois par mois, qui remplit le ruban. Une moyenne nationale unique aurait produit une
ligne sans ruban — et masqué que le pays vit, le même mois, deux climats différents.
:::

## 4.5 — Carte de la température moyenne, et exports

```{r}
#| label: chunk-era5-carte
#| fig-height: 7
# mean() sur une pile terra : moyenne cellule a cellule sur toutes les couches.
t2m_moy_rast <- mean(era5_cmr)

cat("Raster moyen -- couches :", nlyr(t2m_moy_rast), "\n")
vm <- values(t2m_moy_rast, na.rm = TRUE)
cat("Moyenne pluriannuelle -- min :", round(min(vm), 2),
    "| moyenne :", round(mean(vm), 2),
    "| max :", round(max(vm), 2), "degres C\n")

carte_t2m_moy <- tm_shape(t2m_moy_rast) +
  tm_raster(
    col.scale  = tm_scale_continuous(values = "-brewer.rd_yl_bu"),
    col.legend = tm_legend(title = "T (degres C)")
  ) +
  tm_shape(cmr1) +
  tm_borders(col = "grey40", lwd = 0.8) +
  tm_shape(cmr0) +
  tm_borders(col = "grey10", lwd = 1.8) +
  tm_title("Temperature moyenne a 2 m -- Cameroun (ERA5)") +
  tm_layout(legend.outside = TRUE)

print(carte_t2m_moy)
```

::: {.callout-tip}
## Lecture de la figure — carte de la moyenne pluriannuelle

**Ce que la figure code.** La moyenne, sur toute la période, de la température
mensuelle de chaque cellule de 31 km. Une seule valeur résume une centaine de mois.

**Ce que les choix techniques font.** La palette `-brewer.rd_yl_bu` est une palette
**divergente** rouge-jaune-bleu, dont le signe `-` inverse le sens pour que le rouge
code le chaud. Une palette divergente suppose un **point de référence** au milieu
(ici, implicitement, la moyenne de l'étendue affichée) : elle raconte donc « plus chaud
que » / « plus froid que » et non « beaucoup / peu ». C'est légitime pour une
température, cela ne le serait pas pour un effectif d'événements — d'où la palette
séquentielle rouge du Module 2.

**Ce qui se lit.** Le gradient latitudinal et la marque du relief : l'Adamaoua et
l'ouest montagneux ressortent plus frais que les plaines à altitude comparable en
latitude.

**Ce qui ne se lit pas.** La variabilité. Deux cellules affichant 26 °C de moyenne
peuvent avoir, l'une, une amplitude annuelle de 4 °C et l'autre de 14 °C : la carte les
peint de la même couleur. Une carte de l'écart-type mensuel, à côté, dirait cela — et
serait souvent plus utile à une politique d'adaptation que la carte des moyennes.

**En quoi le spatial est utile ici.** L'intérêt d'une réanalyse n'est pas la précision
locale, qu'un thermomètre ferait mieux : c'est la **couverture complète**. Il n'existe
aucune zone blanche, alors que le réseau de stations au sol en laisse d'immenses. Cette
complétude est ce qui permet de croiser le climat avec n'importe quelle autre couche —
population, agriculture, santé — sans qu'un territoire disparaisse de l'analyse faute
d'observation.
:::

```{r}
#| label: chunk-export-era5
write_csv(t2m_long, "outputs/J10_era5_t2m_mensuel_regions.csv")
write_csv(t2m_national, "outputs/J10_era5_t2m_mensuel_national.csv")
write_csv(t2m_saisonnalite, "outputs/J10_era5_saisonnalite.csv")

writeRaster(t2m_moy_rast, "outputs/J10_era5_t2m_moyenne.tif", overwrite = TRUE)

ggsave("outputs/J10_era5_serie_nationale.png", graphe_t2m_serie,
       width = 10, height = 5, dpi = 180)
ggsave("outputs/J10_era5_saisonnalite.png", graphe_saisonnalite,
       width = 8, height = 5, dpi = 180)
tmap_save(carte_t2m_moy, "outputs/J10_era5_carte_t2m.png",
          width = 1400, height = 1600, dpi = 200)

cat("Exports ERA5 ecrits dans outputs/.\n")
```


# Module 5 — Une enquête ne suffit pas : plan de sondage et estimation directe

::: {.callout-important}
## Pourquoi cette partie change de pays — et ce que cela coûte

À partir d'ici, la journée quitte le Cameroun pour le **Bénin**. Il faut le dire aux
participants, et dire pourquoi.

**La raison technique.** L'estimation sur petits domaines suppose une enquête dont on
puisse calculer, domaine par domaine, une estimation directe **et sa variance
d'échantillonnage réelle**. Cela exige trois choses simultanément : les poids de
sondage, l'identifiant de grappe, et une géolocalisation des grappes. L'extrait
camerounais dont l'atelier dispose (`ecam5.dta`) échoue au contrôle de référence
imposé par la méthode : son taux de pauvreté national colle au chiffre publié par
l'INS (38,6 % contre 37,7 %), mais **à l'intérieur des régions il décroche** — l'Est
y ressort à 7,5 % contre 41,5 % publié. C'est un extrait de formation, non
représentatif au niveau infrarégional. Un exercice d'estimation sur petits domaines
construit dessus produirait des cartes départementales magnifiques, et des chiffres
qu'il faudrait ensuite interdire de citer. Cartographier un chiffre faux lui donne
exactement la même autorité visuelle qu'un chiffre juste : c'est précisément ce que la
journée enseigne à ne pas faire.

**Ce que le déplacement coûte.** Trois choses, à assumer :

1. Le fil rouge camerounais de l'atelier se rompt : les participants ne peuvent pas
   relier la carte d'insécurité alimentaire aux cartes ACLED et ERA5 du matin.
2. Le vocabulaire administratif change — on parle de **communes** (admin2 béninois,
   77 unités) et non de départements camerounais.
3. Les ordres de grandeur ne sont pas transposables : ce que l'on apprend ici est la
   **méthode**, pas le diagnostic. Aucun chiffre de cette partie ne décrit le Cameroun.

**Ce que le déplacement apporte.** Une chaîne complète et **exécutable** : plan de
sondage réel, variance réelle, covariables réelles disponibles à deux résolutions.
Le participant repart avec un enchaînement qu'il peut rejouer sur les données de son
pays dès qu'il en dispose.

**Provenance.** Données et code d'extraction adaptés du dépôt public
`github.com/JoshMerfeld/saereplication` (J. Merfeld). Enquête source : EHCVM
2018-2019, Bénin, microdonnées Banque mondiale (`microdata.worldbank.org`,
catalogue 4291). Aucune licence n'étant indiquée sur le dépôt d'origine, l'usage est
strictement pédagogique. La méthode est **adaptée, non reproduite** : le dépôt
d'origine ajuste un modèle **unitaire** (prédiction empirique optimale, package
`povmap`, sélection des covariables par Lasso validé croisé) ; nous simplifions
volontairement vers un modèle **d'aire** (Fay-Herriot, package `sae`). Les
coefficients et les cartes obtenus ici ne reproduisent donc pas ceux du dépôt.
:::

## 5.1 — Les données béninoises

```{r}
#| label: chunk-benin-lecture
# a) Les menages enquetes. Une ligne = UN MENAGE (pas un individu).
menages <- read_csv("datasets/ehcvm2018_benin_menages.csv", show_col_types = FALSE)

cat("EHCVM Benin :", nrow(menages), "menages x", ncol(menages), "colonnes\n")
cat("Colonnes reelles :", paste(names(menages), collapse = ", "), "\n\n")

cat("Grappes distinctes (variable grappe) :", n_distinct(menages$grappe), "\n")
cat("Menages par grappe -- min :", min(table(menages$grappe)),
    "| median :", median(table(menages$grappe)),
    "| max :", max(table(menages$grappe)), "\n")
cat("Identifiants de cellule de grille distincts (id) :",
    n_distinct(menages$id), "\n")

# b) La variable d'interet : insecure. C'est une DECLARATION DE MENAGE.
cat("\ninsecure -- valeurs distinctes :",
    paste(sort(unique(menages$insecure)), collapse = ", "), "\n")
cat("insecure manquant :", sum(is.na(menages$insecure)), "\n")
cat("Part BRUTE (non ponderee) de menages en insecurite :",
    sprintf("%.2f %%", 100 * mean(menages$insecure, na.rm = TRUE)), "\n")

# c) Les poids de sondage.
cat("\nhhweight -- min :", round(min(menages$hhweight), 1),
    "| median :", round(median(menages$hhweight), 1),
    "| max :", round(max(menages$hhweight), 1), "\n")
cat("hhweight manquant ou nul :",
    sum(is.na(menages$hhweight) | menages$hhweight <= 0), "\n")
cat("Somme des poids (population de menages representee) :",
    format(round(sum(menages$hhweight)), big.mark = " "), "\n")

# d) Coordonnees des grappes (lat/lon) : presentes, mais DEPLACEES par le
#    producteur pour proteger l'anonymat des enquetes -- comme au DHS.
cat("\nCoordonnees -- lat de", round(min(menages$lat), 3), "a",
    round(max(menages$lat), 3),
    "| lon de", round(min(menages$lon), 3), "a",
    round(max(menages$lon), 3), "\n")
cat("Menages sans coordonnees :",
    sum(is.na(menages$lat) | is.na(menages$lon)), "\n")
```

```{r}
#| label: chunk-benin-couches
# Limites communales et grille de 3 km. On liste les couches avant de les lire.
print(st_layers("datasets/gadm_ben_communes.gpkg"))
print(st_layers("datasets/benin_grille_3km.gpkg"))

ben_communes <- st_read("datasets/gadm_ben_communes.gpkg",
                        layer = "ben_adm2_communes", quiet = TRUE)
ben_grille   <- st_read("datasets/benin_grille_3km.gpkg",
                        layer = "grille_3km", quiet = TRUE)

cat("\nCommunes (admin2)        :", nrow(ben_communes),
    "| CRS :", st_crs(ben_communes)$input, "\n")
cat("Cellules de grille (3 km):", nrow(ben_grille),
    "| CRS :", st_crs(ben_grille)$input, "\n")
cat("\nChamps de ben_communes :", paste(names(ben_communes), collapse = ", "), "\n")
cat("Champs de ben_grille   :", paste(names(ben_grille), collapse = ", "), "\n")

# Cle des communes : admin2Pcod. Est-elle unique ? On verifie AVANT de joindre.
cat("\nadmin2Pcod distincts :", n_distinct(ben_communes$admin2Pcod),
    "sur", nrow(ben_communes), "communes -> cle unique ?",
    n_distinct(ben_communes$admin2Pcod) == nrow(ben_communes), "\n")
```

```{r}
#| label: chunk-benin-covariables
# Covariables geospatiales, aux DEUX resolutions : par commune (pour ajuster le
# modele) et par cellule de 3 km (pour la prediction fine du Module 9).
covariables_admin2 <- read_csv("datasets/benin_covariables_admin2.csv",
                               show_col_types = FALSE)
covariables_grille <- read_csv("datasets/benin_covariables_grille.csv",
                               show_col_types = FALSE)

cat("Covariables par commune :", nrow(covariables_admin2), "lignes x",
    ncol(covariables_admin2), "colonnes\n")
print(names(covariables_admin2))

cat("\nCovariables par cellule :", nrow(covariables_grille), "lignes x",
    ncol(covariables_grille), "colonnes\n")
print(names(covariables_grille))

# Les deux fichiers portent LES MEMES variables sous DES NOMS DIFFERENTS :
# suffixe "_adm2" par commune, sans suffixe par cellule. C'est volontaire (on ne
# confond pas les deux resolutions) et c'est un piege au Module 9 : la formule
# ajustee sur lc_13_urbain_adm2 doit etre appliquee a lc_13_urbain.
cat("\nCommunes couvertes par la grille :",
    n_distinct(covariables_grille$admin2Pcod), "\n")
cat("Cellules par commune -- min :", min(table(covariables_grille$admin2Pcod)),
    "| median :", median(table(covariables_grille$admin2Pcod)),
    "| max :", max(table(covariables_grille$admin2Pcod)), "\n")
```

::: {.callout-note}
## Ce que mesure `insecure`, exactement

`insecure` vaut 1 si le ménage a **déclaré** avoir connu une situation d'insécurité
alimentaire, 0 sinon. Trois précisions à donner en salle avant toute carte :

- C'est une **déclaration**, pas une mesure anthropométrique ni un relevé de
  consommation. Le même ménage, interrogé par un autre enquêteur ou à une autre
  saison, peut répondre autrement.
- L'unité est le **ménage**, pas l'individu. Un taux de 30 % de ménages en insécurité
  ne signifie pas 30 % de la population : les ménages touchés n'ont pas la même taille
  moyenne que les autres. Confondre les deux, c'est le **biais de taille** — au J05,
  la taille moyenne des ménages valait 6,55 calculée sur un fichier d'individus et
  4,59 sur un fichier de ménages. Les deux sont exactes ; elles répondent à deux
  questions.
- La date compte : EHCVM 2018-2019. Cartographier cela en 2026 sans écrire l'année
  sur la carte serait trompeur.
:::

## 5.2 — Rattacher chaque ménage à sa commune

```{r}
#| label: chunk-benin-jointure-commune
# Le fichier menages ne porte PAS admin2Pcod : il porte id, l'identifiant de la
# cellule de grille de 3 km ou tombe la grappe. C'est le fichier des covariables
# de grille qui fait le pont id -> admin2Pcod.
table_id_commune <- covariables_grille |>
  select(id, admin2Pcod) |>
  distinct()

cat("Table de passage id -> commune :", nrow(table_id_commune), "lignes\n")
cat("id en double dans la table de passage :",
    sum(duplicated(table_id_commune$id)),
    " (doit valoir 0, sinon la jointure DUPLIQUE des menages)\n")

n_menages_avant <- nrow(menages)

menages_admin2 <- menages |>
  left_join(table_id_commune, by = "id")

cat("\nMenages avant jointure :", n_menages_avant, "\n")
cat("Menages apres jointure :", nrow(menages_admin2),
    "| duplications :", nrow(menages_admin2) - n_menages_avant, "\n")
cat("Menages sans commune (admin2Pcod NA) :",
    sum(is.na(menages_admin2$admin2Pcod)),
    sprintf("(%.2f %%)", 100 * mean(is.na(menages_admin2$admin2Pcod))), "\n")
cat("Communes representees dans l'enquete :",
    n_distinct(menages_admin2$admin2Pcod, na.rm = TRUE),
    "sur", nrow(ben_communes), "communes du pays\n")
```

::: {.callout-warning}
## Les communes absentes de l'enquête se verront sur la carte

Le compteur ci-dessus est à retenir pour le Module 8 : les communes qu'aucune grappe
n'a touchées **n'auront aucune estimation**, ni directe ni modélisée. Elles devront
apparaître en **gris** sur la carte, jamais à zéro et jamais effacées.

C'est le repérage de ce qui manque : un trou d'échantillonnage se voit sur une carte
et **jamais dans un tableau**, où il se confond avec une ligne absente que personne ne
cherche.
:::

## 5.3 — Le plan de sondage : pourquoi un échantillon n'est pas la population

::: {.callout-important}
## Trois raisons de ne pas écrire `mean(insecure)`

**1. Les poids.** Un ménage de l'échantillon ne représente pas un ménage du pays, mais
`hhweight` ménages. Les plans d'enquête sur-échantillonnent délibérément certaines
strates — petites régions, milieu urbain — pour y obtenir assez d'observations. Sans
les poids, on décrit **l'échantillon** ; avec les poids, on décrit **la population**.
L'écart n'est pas cosmétique : au J05, 40,8 % sans poids contre 38,6 % avec.

**2. Les grappes.** L'EHCVM est un sondage **à deux degrés** : on tire d'abord des
grappes (zones de dénombrement), puis des ménages à l'intérieur. Deux ménages de la
même grappe se ressemblent plus que deux ménages tirés au hasard dans le pays — même
quartier, même marché, même saison agricole. Ignorer cette structure ne biaise pas
l'estimation ponctuelle, mais **divise artificiellement l'erreur-type** : on publie un
intervalle de confiance deux fois trop étroit, donc une fausse certitude. Pour
l'estimation sur petits domaines, ce serait fatal — la variance est un *ingrédient* du
modèle, pas un ornement.

**3. Le bon poids à chaque étage.** Du ménage à la grappe, le poids de sondage ; de la
grappe à la commune, la somme des poids ; de la commune au national, la population. Et
la règle qui résume tout : **la moyenne d'une moyenne n'est pas la moyenne**.

`svydesign()` ne calcule rien. Il **décrit** le plan une fois pour toutes, pour que
toutes les fonctions `survey` qui suivent en tiennent compte automatiquement.
:::

```{r}
#| label: chunk-benin-plan-sondage
# DECLARATION DU PLAN DE SONDAGE.
#   ids     = ~grappe    : unite primaire de tirage (sondage a deux degres)
#   weights = ~hhweight  : poids de sondage du menage
# Aucune strate n'est declaree ici, faute d'identifiant de strate dans le
# fichier : l'erreur-type obtenue est donc legerement CONSERVATRICE (la
# stratification, si elle etait declaree, la reduirait un peu).
plan_sondage <- svydesign(
  ids     = ~grappe,
  weights = ~hhweight,
  data    = menages_admin2
)

print(plan_sondage)

# COMPARAISON QUI JUSTIFIE TOUT LE MODULE : national, avec et sans poids.
moy_brute  <- 100 * mean(menages_admin2$insecure, na.rm = TRUE)
est_pondere <- svymean(~insecure, plan_sondage, na.rm = TRUE)

cat("\nInsecurite alimentaire au niveau national :\n")
cat("  moyenne BRUTE (sans poids, decrit l'ECHANTILLON) :",
    sprintf("%.2f %%", moy_brute), "\n")
cat("  moyenne PONDEREE (decrit la POPULATION)          :",
    sprintf("%.2f %%", 100 * coef(est_pondere)), "\n")
cat("  ecart                                            :",
    sprintf("%.2f point(s)", 100 * coef(est_pondere) - moy_brute), "\n")
cat("  erreur-type ponderee, plan pris en compte        :",
    sprintf("%.2f point(s)", 100 * SE(est_pondere)), "\n")

# Le meme calcul EN IGNORANT les grappes, pour mesurer l'effet de grappe.
plan_sans_grappe <- svydesign(ids = ~1, weights = ~hhweight, data = menages_admin2)
est_sans_grappe  <- svymean(~insecure, plan_sans_grappe, na.rm = TRUE)
cat("  erreur-type si l'on IGNORE les grappes           :",
    sprintf("%.2f point(s)", 100 * SE(est_sans_grappe)), "\n")
cat("  -> rapport (effet de grappe approche)            :",
    round(as.numeric(SE(est_pondere) / SE(est_sans_grappe)), 2), "\n")
```

::: {.callout-tip}
## Lecture des quatre chiffres ci-dessus

**Ce qu'ils codent.** Le premier décrit les ménages *présents dans le fichier*. Le
deuxième décrit *les ménages du Bénin*. Ce sont deux populations différentes, et
l'écart entre les deux est la mesure de ce que la pondération corrige.

**Ce que les choix techniques font.** Le troisième et le quatrième chiffre encadrent
la même estimation avec deux hypothèses de plan. Le rapport entre les deux
erreurs-types approche l'**effet de grappe** (*design effect*) : au-dessus de 1, la
structure en grappes coûte de la précision, et il faut d'autant plus de ménages pour
atteindre une précision donnée.

**Ce qui se lit.** Qu'un chiffre d'enquête sans son plan de sondage n'est pas un
résultat, c'est une statistique descriptive de fichier.

**Ce qui ne se lit pas.** La non-réponse. Les poids corrigent le tirage, pas les
ménages qui n'ont pas répondu ou n'ont pas été trouvés — et ceux-là ne sont
généralement pas un échantillon aléatoire des autres.
:::

## 5.4 — Estimation directe par commune, et variance non estimable

```{r}
#| label: chunk-benin-estimation-directe
# svyby() applique svymean() SEPAREMENT a chaque commune, en respectant le plan.
# C'est l'equivalent d'un group_by() |> summarise(mean()) -- sauf que
# group_by()+mean() ignorerait poids ET grappes, et fournirait une erreur-type
# sous-estimee, c'est-a-dire inutilisable comme entree du modele.
direct_svy <- svyby(~insecure, ~admin2Pcod, plan_sondage, svymean, na.rm = TRUE)

cat("Communes avec une estimation directe :", nrow(direct_svy), "\n")

n_menages_admin2 <- menages_admin2 |>
  count(admin2Pcod, name = "n_menages")

n_grappes_admin2 <- menages_admin2 |>
  group_by(admin2Pcod) |>
  summarise(n_grappes = n_distinct(grappe), .groups = "drop")

direct_admin2 <- data.frame(
  admin2Pcod      = direct_svy$admin2Pcod,
  insecure_direct = coef(direct_svy) * 100,   # en POINTS DE POURCENTAGE
  se_direct       = SE(direct_svy) * 100
) |>
  left_join(n_menages_admin2, by = "admin2Pcod") |>
  left_join(n_grappes_admin2, by = "admin2Pcod")

cat("\nTaille d'echantillon par commune -- min :", min(direct_admin2$n_menages),
    "| median :", median(direct_admin2$n_menages),
    "| max :", max(direct_admin2$n_menages), "\n")
cat("Nombre de grappes par commune -- min :", min(direct_admin2$n_grappes),
    "| median :", median(direct_admin2$n_grappes),
    "| max :", max(direct_admin2$n_grappes), "\n")

# LE MOMENT DE METHODE : les communes a une seule grappe.
communes_1_grappe <- direct_admin2 |> filter(n_grappes == 1)
cat("\nCommunes n'ayant qu'UNE SEULE grappe enquetee :",
    nrow(communes_1_grappe), "\n")
cat("Communes dont l'erreur-type est NA ou nulle :",
    sum(is.na(direct_admin2$se_direct) | direct_admin2$se_direct == 0), "\n")

if (nrow(communes_1_grappe) > 0) {
  print(communes_1_grappe)
}

# On MEMORISE les exclues avant de les retirer : elles devront apparaitre en
# gris sur les cartes du Module 8, pas disparaitre.
communes_exclues <- direct_admin2 |>
  filter(is.na(se_direct) | se_direct == 0) |>
  pull(admin2Pcod)

direct_admin2 <- direct_admin2 |>
  filter(!is.na(se_direct), se_direct > 0) |>
  mutate(var_direct = se_direct^2)

cat("\nCommunes CONSERVEES pour le modele :", nrow(direct_admin2), "\n")
cat("Communes EXCLUES (variance non estimable) :", length(communes_exclues),
    ifelse(length(communes_exclues) > 0,
           paste0(" -> ", paste(communes_exclues, collapse = ", ")), ""), "\n")
cat("Communes du pays sans aucune estimation :",
    nrow(ben_communes) - nrow(direct_admin2), "sur", nrow(ben_communes), "\n")

cat("\nEstimation directe -- 10 communes les plus touchees :\n")
print(
  direct_admin2 |>
    arrange(desc(insecure_direct)) |>
    head(10)
)
```

::: {.callout-important}
## Pourquoi une commune à une seule grappe est exclue — et pourquoi c'est un moment de méthode

**Le fait technique.** Avec un sondage en grappes, la variance d'échantillonnage
s'estime **entre les grappes**, pas entre les ménages. Avec une seule grappe dans un
domaine, il n'y a rien entre quoi calculer une variance : `survey` renvoie `NA`, ou
zéro, ou un avertissement selon les options. Ce n'est pas un bug, c'est
l'arithmétique — on ne calcule pas une dispersion sur un seul point.

**Pourquoi ce n'est pas une commodité.** Le modèle de Fay-Herriot du Module 7 prend la
variance directe **en entrée** (`vardir`). Une variance à zéro déclarerait au modèle
que l'estimation directe est *parfaitement précise* : le modèle la laisserait
intacte, et lui accorderait un poids infini par rapport aux communes bien mesurées.
Une variance `NA` ferait échouer l'ajustement. Le seul traitement honnête est
l'exclusion **déclarée**.

**Ce que l'exclusion coûte.** Ces communes sont typiquement les moins peuplées, les
plus rurales, les plus éloignées — pas un échantillon aléatoire des autres. Les retirer
du **modèle** est une nécessité ; les faire disparaître de la **carte** serait un
mensonge par omission. Elles restent donc dans `communes_exclues`, et le Module 8 les
affichera en gris avec une légende qui les nomme.

**Le seuil est déclaré dans le code**, pas subi : `n_grappes == 1`. Un projet
opérationnel pourrait le relever à 2 ou 3 grappes, ou à 30 ménages — l'important est
que le seuil soit écrit, justifié, et visible sur la carte.
:::

```{r}
#| label: chunk-benin-graphe-precision
# La precision de l'estimation directe depend de la taille de l'echantillon.
# Ce graphe prepare le Module 7 : c'est LA relation que Fay-Herriot exploite.
graphe_precision <- ggplot(direct_admin2, aes(x = n_menages, y = se_direct)) +
  geom_point(colour = "#6A51A3", size = 2.2, alpha = 0.8) +
  scale_x_log10() +
  labs(
    title    = "Moins de menages enquetes, moins de precision",
    subtitle = "Chaque point = une commune. Erreur-type de l'estimation directe.",
    x = "Nombre de menages enquetes (echelle log)",
    y = "Erreur-type (points de pourcentage)"
  ) +
  theme_minimal()

print(graphe_precision)

cat("Correlation (log n_menages, se_direct) :",
    round(cor(log(direct_admin2$n_menages), direct_admin2$se_direct), 3), "\n")
```

::: {.callout-tip}
## Lecture de la figure — précision contre taille d'échantillon

**Ce que la figure code.** En abscisse, le nombre de ménages effectivement enquêtés
dans la commune ; en ordonnée, l'erreur-type de l'estimation directe, en points de
pourcentage. Un point haut = une commune dont le chiffre est **bruité**.

**Ce que les choix techniques font.** L'axe des abscisses est en **échelle
logarithmique** : c'est le bon choix quand les valeurs s'étalent sur un ordre de
grandeur (de quelques dizaines à plusieurs centaines de ménages). En échelle linéaire,
les communes les plus échantillonnées écraseraient toutes les autres contre l'axe. Le
log rend visible la partie du nuage qui nous intéresse — les petits domaines — au prix
d'une déformation qu'il faut annoncer : **des écarts égaux à l'écran ne sont pas des
écarts égaux en ménages**.

**Ce qui se lit.** La décroissance attendue en 1/√n. C'est le **problème** que
l'estimation sur petits domaines vient résoudre : à droite du nuage, l'enquête suffit ;
à gauche, elle ne suffit pas.

**Ce qui ne se lit pas.** Que les communes de gauche seraient « mal enquêtées ». Elles
sont enquêtées **selon le plan**, qui a été dimensionné pour produire des estimations
nationales et régionales, pas communales. Le problème n'est pas la qualité de
l'enquête : c'est qu'on lui pose une question à une maille pour laquelle elle n'a
jamais été conçue.
:::


# Module 6 — Choisir une covariable auxiliaire

::: {.callout-note}
## Ce qu'on demande à une covariable

Le modèle de Fay-Herriot a besoin d'une information **connue partout** — y compris
dans les communes mal enquêtées — et **corrélée** à ce qu'on cherche à estimer. C'est
sa seule exigence, et elle est faible : la covariable n'a pas besoin d'être une cause,
elle doit seulement prédire.

Nos candidates viennent de Google Earth Engine, extraites par l'auteur du dépôt
d'origine, et disponibles **aux deux résolutions** : par commune (pour ajuster) et par
cellule de 3 km (pour prédire, Module 9).

| Covariable (commune) | Ce qu'elle mesure |
|---|---|
| `ntl_mean_adm2` | luminosité nocturne moyenne (VIIRS) — proxy d'activité économique |
| `population_adm2` | population totale estimée |
| `ndvi_mean_adm2` | indice de végétation moyen — biomasse photosynthétique |
| `precip_2018_adm2` | cumul de précipitations 2018 |
| `no2_adm2` | dioxyde d'azote troposphérique — proxy de trafic et d'industrie |
| `lc_13_urbain_adm2` | part de sol classée « urbain » (MODIS LC_Type1, classe 13) |
| `lc_12_cultures_adm2` | part de sol classée « cultures » (classe 12) |
| `lc_8_savane_boisee_adm2` | part de sol classée « savane boisée » (classe 8) |
| `lc_11_zones_humides_adm2` | part de sol classée « zones humides » (classe 11) |

Ces covariables ne sont **pas** recalculées ici — mais leur fabrication ne demanderait
rien de nouveau : c'est exactement la statistique zonale déjà pratiquée ce matin
(`st_join()` pour agréger ACLED par région, `exact_extract()` pour ERA5). Avec les
compétences des journées précédentes, un participant peut refaire cette extraction sur
son propre pays.
:::

```{r}
#| label: chunk-benin-criblage
# Joindre les estimations directes aux covariables communales.
n_avant_cov <- nrow(direct_admin2)

sae_data_candidates <- direct_admin2 |>
  left_join(covariables_admin2, by = "admin2Pcod")

cat("Communes avant jointure des covariables :", n_avant_cov, "\n")
cat("Communes apres :", nrow(sae_data_candidates),
    "| duplications :", nrow(sae_data_candidates) - n_avant_cov, "\n")

candidats <- c(
  "ntl_mean_adm2", "population_adm2", "ndvi_mean_adm2", "precip_2018_adm2",
  "no2_adm2", "lc_13_urbain_adm2", "lc_12_cultures_adm2",
  "lc_8_savane_boisee_adm2", "lc_11_zones_humides_adm2"
)

# CONTROLE : toutes les candidates existent-elles vraiment, et sans NA ?
cat("\nCandidates absentes du fichier :",
    paste(setdiff(candidats, names(sae_data_candidates)), collapse = ", "),
    "(vide = tout va bien)\n")
cat("Valeurs manquantes par covariable :\n")
print(colSums(is.na(sae_data_candidates[candidats])))

# CRIBLAGE : correlation de chaque candidate avec l'estimation directe.
correlations <- sapply(candidats, function(v) {
  cor(sae_data_candidates$insecure_direct, sae_data_candidates[[v]],
      use = "complete.obs")
})
correlations <- correlations[order(-abs(correlations))]

cat("\nCorrelation avec l'insecurite alimentaire directe,\n")
cat("triee par valeur absolue decroissante :\n")
print(round(correlations, 3))
```

```{r}
#| label: chunk-benin-colinearite
# CONTROLE DE COLINEARITE : deux covariables tres correlees entre elles
# apportent la MEME information deux fois. Le modele les departage mal, leurs
# coefficients deviennent instables et peuvent changer de signe.
matrice_cor <- cor(sae_data_candidates[candidats], use = "complete.obs")

cat("Matrice de correlation entre candidates (arrondie) :\n")
print(round(matrice_cor, 2))

# Les paires problematiques, listees explicitement.
paires <- which(abs(matrice_cor) > 0.7 & upper.tri(matrice_cor), arr.ind = TRUE)
cat("\nPaires de covariables correlees a plus de 0,7 (en valeur absolue) :\n")
if (nrow(paires) == 0) {
  cat("  aucune\n")
} else {
  for (k in seq_len(nrow(paires))) {
    cat("  ", rownames(matrice_cor)[paires[k, 1]], "<->",
        colnames(matrice_cor)[paires[k, 2]], ":",
        round(matrice_cor[paires[k, 1], paires[k, 2]], 2), "\n")
  }
}

# DECISION : deux covariables retenues -- part urbaine et part de savane boisee.
cat("\nCorrelation entre les DEUX covariables retenues :",
    round(cor(sae_data_candidates$lc_13_urbain_adm2,
              sae_data_candidates$lc_8_savane_boisee_adm2,
              use = "complete.obs"), 3), "\n")

sae_data <- sae_data_candidates |>
  select(
    admin2Pcod, n_menages, n_grappes,
    insecure_direct, se_direct, var_direct,
    lc_13_urbain_adm2, lc_8_savane_boisee_adm2
  ) |>
  as.data.frame()

cat("\nTableau pret pour le modele :", nrow(sae_data), "communes x",
    ncol(sae_data), "colonnes\n")
cat("Lignes incompletes (NA sur une variable du modele) :",
    sum(!complete.cases(sae_data)), "\n")
```

::: {.callout-tip}
## Lecture du criblage

**Ce qu'il code.** Une corrélation de Pearson entre l'estimation directe et chaque
covariable, calculée sur les communes retenues.

**Ce que les choix techniques font.** Pearson mesure une association **linéaire** :
une relation en U parfaite donnerait une corrélation nulle. Sur des variables aussi
dissymétriques que la luminosité nocturne ou la population — quelques communes
énormes, beaucoup de petites — un coefficient de **Spearman** (sur les rangs) serait
souvent plus honnête. Le criblage par corrélation lui-même est une méthode **faible** :
il examine les covariables une par une, alors que le modèle les utilisera ensemble.
Un projet opérationnel sélectionnerait par Lasso avec validation croisée, ce que fait
le dépôt d'origine.

Le seuil de colinéarité à 0,7 est **conventionnel**, pas théorique. Il sert à
déclencher une discussion, pas à trancher automatiquement.

**Ce qui se lit.** L'ordre des candidates, et surtout le **signe** : une corrélation
positive avec la part urbaine et négative avec la savane boisée (ou l'inverse) est le
premier élément à confronter aux coefficients du modèle, au Module 7.

**Ce qui ne se lit pas — et c'est capital.** Aucune causalité. Avec 76 communes et
neuf candidates, on trouvera **toujours** quelque chose de corrélé. Que la part de
sol urbain prédise l'insécurité alimentaire ne signifie pas que l'urbanisation la
cause : elle capte probablement un faisceau — densité, prix, dépendance au marché,
composition des ménages. Pour le modèle, cela suffit. Pour une politique publique,
non. La phrase à répéter en salle : **le modèle emprunte de la force, il n'explique
rien.**
:::


# Module 7 — Fay-Herriot : emprunter de la force aux autres communes

::: {.callout-note}
## Le modèle, en trois lignes

Pour chaque commune *i*, l'enquête fournit une estimation directe *p_i* et sa variance
d'échantillonnage *psi_i*, connue. Fay et Herriot (1979) écrivent :

> *p_i = x_i · beta + u_i + e_i*, avec *u_i ~ N(0, sigma²_u)* et *e_i ~ N(0, psi_i)*

Deux sources d'écart y sont **séparées** : *e_i* est l'erreur due au fait qu'on a
enquêté un échantillon et non toute la commune (elle est connue, c'est `var_direct`) ;
*u_i* est ce qui, dans la commune, échappe aux covariables — l'hétérogénéité réelle
entre communes (elle est estimée).

L'estimateur **EBLUP** (*Empirical Best Linear Unbiased Predictor*) est alors une
moyenne pondérée entre l'estimation directe et la prédiction du modèle *x_i · beta*,
avec un poids qui dépend du rapport entre les deux variances :

- **variance d'échantillonnage grande** (petit échantillon) → l'estimation est tirée
  vers le modèle : on « emprunte de la force » aux autres communes ;
- **variance d'échantillonnage petite** (grand échantillon) → l'estimation directe est
  déjà fiable, le modèle la corrige à peine.

`sae::mseFH()` fait les deux choses en un appel : il ajuste le modèle **et** calcule
l'**EQM** (erreur quadratique moyenne) estimée de chaque prédiction. C'est cette EQM,
et non la seule valeur estimée, qui rend le résultat publiable : une estimation sans
mesure d'incertitude n'est pas un résultat statistique.
:::

```{r}
#| label: chunk-fh-ajustement
# AJUSTEMENT DU MODELE DE FAY-HERRIOT.
#   formula : estimation directe expliquee par les deux covariables retenues
#   vardir  : la variance d'echantillonnage CONNUE de chaque commune
#             (c'est elle qui distingue un modele SAE d'une simple regression)
fh <- mseFH(
  insecure_direct ~ lc_13_urbain_adm2 + lc_8_savane_boisee_adm2,
  vardir = var_direct,
  data   = sae_data
)

cat("Convergence de l'ajustement :", fh$est$fit$convergence, "\n")
cat("Nombre d'iterations :", fh$est$fit$iterations, "\n")
cat("Variance estimee des effets aleatoires (sigma2_u) :",
    round(fh$est$fit$refvar, 4), "\n")
cat("Variance d'echantillonnage moyenne (psi) :",
    round(mean(sae_data$var_direct), 4), "\n")
cat("-> Rapport sigma2_u / psi_moyen :",
    round(fh$est$fit$refvar / mean(sae_data$var_direct), 2), "\n")

cat("\nCoefficients du modele :\n")
print(fh$est$fit$estcoef)

cat("\nMesures d'ajustement (log-vraisemblance, AIC, BIC, KIC) :\n")
print(fh$est$fit$goodness)
```

::: {.callout-tip}
## Lire le tableau de coefficients, sans le surinterpréter

**Ce qu'il code.** Quatre colonnes : `beta` (le coefficient), `std.error`, `tvalue`,
`pvalue`. Le `beta` est l'effet, en points de pourcentage d'insécurité, d'une
augmentation d'une unité de la covariable — ici les covariables sont des **parts**
entre 0 et 1, donc `beta` est l'écart attendu entre une commune à 0 % et une commune à
100 % de la classe de sol concernée. Un écart énorme, jamais observé : c'est une
extrapolation de la pente, pas une prédiction.

**Le contrôle immédiat.** Le signe de chaque `beta` doit correspondre au signe de la
corrélation du Module 6. Une inversion de signe signale une **colinéarité** ou un effet
de confusion entre les deux covariables — à investiguer avant d'aller plus loin, pas à
ignorer.

**Le rapport sigma²_u / psi imprimé ci-dessus** est la clé de tout ce qui suit. S'il
est **grand**, l'hétérogénéité réelle entre communes domine le bruit
d'échantillonnage : les estimations directes étaient déjà proches de la vérité, et le
modèle corrigera peu. S'il est **petit**, le bruit domine et le lissage sera fort. Un
gain moyen modeste n'est donc **pas** un échec du modèle — c'est une propriété de la
donnée, et il faut savoir le dire.

**Ce qui ne se lit pas.** Les `pvalue`. Avec 76 communes et deux covariables, la
puissance statistique est faible ; une p-valeur négligeable ne fait pas d'une
corrélation une cause. Quant à `AIC`, `BIC`, `KIC`, ils n'ont **aucun sens en valeur
absolue** : ce sont des instruments de **comparaison** entre spécifications (avec ou
sans la deuxième covariable, autre paire de covariables). Le modèle au BIC le plus
faible est préféré — encore faut-il en avoir ajusté deux.
:::

```{r}
#| label: chunk-fh-eblup
# Recuperer l'EBLUP et l'EQM, puis passer en RMSE (racine de l'EQM) pour rester
# dans l'unite de la variable : des POINTS DE POURCENTAGE, comparables a
# l'erreur-type de l'estimation directe.
sae_data <- sae_data |>
  mutate(
    insecure_fh = fh$est$eblup[, 1],
    rmse_direct = sqrt(var_direct),
    rmse_fh     = sqrt(fh$mse),
    gain_rmse   = rmse_direct - rmse_fh,
    gain_pct    = 100 * gain_rmse / rmse_direct,
    deplacement = insecure_fh - insecure_direct
  )

cat("Gain de precision (RMSE direct - RMSE FH), en points :\n")
cat("  moyen  :", round(mean(sae_data$gain_rmse), 3), "\n")
cat("  median :", round(median(sae_data$gain_rmse), 3), "\n")
cat("  min    :", round(min(sae_data$gain_rmse), 3), "\n")
cat("  max    :", round(max(sae_data$gain_rmse), 3), "\n")
cat("Communes ou le gain est NEGATIF (FH moins precis) :",
    sum(sae_data$gain_rmse < 0), "sur", nrow(sae_data), "\n")
cat("Reduction relative moyenne du RMSE :",
    sprintf("%.1f %%", mean(sae_data$gain_pct)), "\n")

cat("\nDeplacement de l'estimation (FH - direct), en points :\n")
cat("  amplitude maximale :", round(max(abs(sae_data$deplacement)), 2), "\n")
cat("  ecart-type         :", round(sd(sae_data$deplacement), 2), "\n")

cat("\nLes 10 communes les plus corrigees par le modele :\n")
print(
  sae_data |>
    arrange(desc(abs(deplacement))) |>
    select(admin2Pcod, n_menages, n_grappes, insecure_direct, rmse_direct,
           insecure_fh, rmse_fh, gain_rmse, deplacement) |>
    head(10)
)
```

## 7.1 — Comparaison commune par commune

```{r}
#| label: chunk-fh-comparaison
#| fig-height: 12
# Mettre en regard les deux estimations et leurs intervalles, commune par commune.
# pivot_longer avec names_pattern separe la VALEUR (insecure / rmse) de la
# METHODE (direct / fh) en une seule operation.
comparaison_long <- sae_data |>
  left_join(
    st_drop_geometry(ben_communes) |> select(admin2Pcod, adm2_name),
    by = "admin2Pcod"
  ) |>
  select(adm2_name, insecure_direct, rmse_direct, insecure_fh, rmse_fh) |>
  tidyr::pivot_longer(
    cols          = -adm2_name,
    names_to      = c(".value", "methode"),
    names_pattern = "(.*)_(direct|fh)"
  ) |>
  mutate(methode = recode(methode,
                          direct = "Estimation directe",
                          fh     = "Fay-Herriot (EBLUP)"))

cat("Lignes du tableau de comparaison :", nrow(comparaison_long),
    "(attendu : 2 x", nrow(sae_data), "=", 2 * nrow(sae_data), ")\n")
cat("Noms de commune manquants apres jointure :",
    sum(is.na(comparaison_long$adm2_name)), "\n")

graphe_comparaison <- ggplot(
  comparaison_long,
  aes(x = reorder(adm2_name, insecure), y = insecure,
      ymin = insecure - 1.96 * rmse, ymax = insecure + 1.96 * rmse,
      colour = methode)
) +
  geom_pointrange(position = position_dodge(width = 0.5), size = 0.25) +
  coord_flip() +
  scale_colour_manual(values = c("Estimation directe" = "#CB181D",
                                 "Fay-Herriot (EBLUP)" = "#2171B5")) +
  labs(
    title    = "Insecurite alimentaire par commune -- Benin",
    subtitle = "EHCVM 2018-2019. Barres : intervalles a 95 % (estimation +/- 1,96 x RMSE).",
    x = NULL, y = "Menages en insecurite alimentaire (%)", colour = NULL
  ) +
  theme_minimal(base_size = 8) +
  theme(legend.position = "top")

print(graphe_comparaison)
```

::: {.callout-tip}
## Lecture de la figure — deux estimations et leurs intervalles

**Ce que la figure code.** Une ligne par commune, triée par niveau d'insécurité. Deux
points par commune : l'estimation directe (rouge) et l'EBLUP (bleu). La barre est
l'intervalle à 95 %, construit comme *estimation ± 1,96 × RMSE*.

**Ce que les choix techniques font.** Les deux barres ne sont **pas** de même nature.
Côté direct, le RMSE est l'erreur-type d'échantillonnage : l'intervalle a une
interprétation fréquentiste classique. Côté Fay-Herriot, c'est la **racine de l'EQM**
estimée d'un prédicteur, qui mêle erreur d'échantillonnage, erreur de modèle et erreur
d'estimation des paramètres. Superposer les deux dans le même graphique est **utile et
légèrement abusif** : cela se dit à voix haute en salle. Le facteur 1,96 suppose en
outre une normalité approximative, discutable pour une proportion proche de 0 ou de 1
— un intervalle sur l'échelle logit serait plus rigoureux.

Le tri par niveau (`reorder`) fait apparaître le gradient ; il empêche de repérer les
communes par leur géographie. C'est exactement ce que la carte du Module 8 ajoutera.

**Ce qui se lit.** Trois situations. Points confondus : le modèle n'a rien corrigé,
l'estimation directe était fiable. Points éloignés : l'estimation a été fortement tirée
vers le modèle — vérifiez `n_menages`, ce sera un petit échantillon. Barre bleue plus
courte que la rouge : c'est le gain de précision, rendu visible.

**Ce qui ne se lit pas.** Laquelle des deux valeurs est « la vraie ». Nous ne
connaissons pas la vérité de terrain : nous comparons deux estimateurs, l'un sans
biais mais bruité, l'autre plus précis mais **légèrement biaisé vers le modèle**. C'est
l'arbitrage biais-variance, et il n'a pas de solution universelle.
:::

## 7.2 — Le vrai test du mécanisme

::: {.callout-important}
## La figure qui décide si le modèle fonctionne

Le nuage ci-dessous n'est **pas une illustration de plus**. C'est le test du mécanisme
même de l'estimation sur petits domaines, et il faut le présenter comme tel.

Le raisonnement est le suivant. Fay-Herriot corrige d'autant plus que la variance
d'échantillonnage est grande, et la variance d'échantillonnage est grande **là où
l'échantillon est petit**. Donc : *si le lissage fonctionne comme la théorie le
prévoit, le gain de précision doit être maximal à gauche du nuage — dans les communes
les moins enquêtées — et tendre vers zéro à droite.*

Trois lectures possibles, trois conclusions :

| Ce qu'on voit | Ce que cela signifie |
|---|---|
| Courbe nettement **décroissante** | le mécanisme opère : le modèle aide là où l'enquête ne suffisait pas |
| Courbe **plate** | les covariables n'apportent presque rien ; le modèle ne fait que recopier l'estimation directe |
| Nuage **sans structure**, points négatifs nombreux | spécification à revoir : covariables mal choisies, ou variances directes mal estimées |

Un point isolé sous zéro (gain négatif, Fay-Herriot moins précis que le direct) reste
possible et acceptable : il signale une commune que la covariable prédit mal, sans que
son échantillon soit assez petit pour que le lissage compense. Des points négatifs
**nombreux** ou **très éloignés de zéro** sont, eux, un signal d'alarme.
:::

```{r}
#| label: chunk-fh-gain-vs-n
graphe_gain_n <- ggplot(sae_data, aes(x = n_menages, y = gain_rmse)) +
  geom_hline(yintercept = 0, colour = "grey40", linetype = "dotted") +
  geom_point(aes(size = n_grappes), colour = "#2171B5", alpha = 0.7) +
  geom_smooth(method = "loess", se = FALSE, colour = "#CB181D",
              linetype = "dashed") +
  scale_x_log10() +
  scale_size_continuous(range = c(1.5, 5), name = "Grappes") +
  labs(
    title    = "Le gain de precision se concentre dans les communes peu enquetees",
    subtitle = "Chaque point = une commune. C'est le test du mecanisme de Fay-Herriot.",
    x = "Nombre de menages enquetes (echelle log)",
    y = "Gain de precision (RMSE direct - RMSE Fay-Herriot), en points"
  ) +
  theme_minimal()

print(graphe_gain_n)

# Le meme test, en chiffres : gain moyen par tiers de taille d'echantillon.
sae_data <- sae_data |>
  mutate(tiers_n = cut(n_menages,
                       breaks = quantile(n_menages, probs = c(0, 1/3, 2/3, 1)),
                       include.lowest = TRUE,
                       labels = c("petit echantillon", "moyen", "grand")))

cat("Gain moyen de precision par tiers de taille d'echantillon :\n")
print(
  sae_data |>
    group_by(tiers_n) |>
    summarise(
      communes      = n(),
      n_menages_med = median(n_menages),
      gain_moyen    = round(mean(gain_rmse), 3),
      gain_pct_moy  = round(mean(gain_pct), 1),
      .groups = "drop"
    )
)

cat("\nCorrelation (log n_menages, gain_rmse) :",
    round(cor(log(sae_data$n_menages), sae_data$gain_rmse), 3),
    " -> NEGATIVE attendue\n")
```

::: {.callout-tip}
## Lecture de la figure — gain de précision contre taille d'échantillon

**Ce que la figure code.** En abscisse, le nombre de ménages enquêtés (échelle log) ;
en ordonnée, la différence `rmse_direct − rmse_fh`, en points de pourcentage. La
taille du point ajoute le nombre de grappes : deux communes ayant autant de ménages
mais 2 ou 8 grappes n'ont pas la même variance directe.

**Ce que les choix techniques font.** La ligne pointillée à zéro est la **frontière de
décision** : au-dessus, le modèle apporte quelque chose ; en dessous, il coûte. Le
LOESS résume la tendance sans l'imposer — mais avec 76 points il est sensible aux
extrémités du nuage, où il repose sur peu d'observations : ne lisez pas ses tout
derniers centimètres. Le tableau par tiers imprimé sous la figure dit la **même chose
en chiffres**, sans dépendre du lissage : c'est lui qui fait foi.

**Ce qui se lit.** Que le gain n'est pas réparti au hasard : il est **structuré par la
taille de l'échantillon**. C'est la signature du mécanisme, et la seule preuve
empirique que le modèle fait ce qu'il prétend faire.

**Ce qui ne se lit pas.** Que les estimations lissées seraient plus **justes**. Elles
sont plus **précises** — de variance plus faible — au prix d'un biais vers le modèle.
Précision et justesse sont deux propriétés différentes ; le RMSE les combine, il ne
les sépare pas. Et rien ici ne compare les estimations à une vérité de terrain : une
validation externe (recensement, enquête indépendante) serait nécessaire pour cela.
:::

# Module 8 — Trois cartes à échelle commune

## 8.1 — Joindre les estimations à la géométrie, sans effacer les absentes

```{r}
#| label: chunk-sae-jointure-carte
# ON PART DE LA COUCHE : ben_communes |> left_join(sae_data).
# Toutes les communes du pays restent presentes, y compris celles qui n'ont
# aucune estimation. Un inner_join() les ferait disparaitre de la carte --
# c'est-a-dire du raisonnement.
communes_sae <- ben_communes |>
  left_join(sae_data, by = "admin2Pcod") |>
  mutate(
    statut = case_when(
      !is.na(insecure_fh)              ~ "Estimee",
      admin2Pcod %in% communes_exclues ~ "Exclue (une seule grappe)",
      TRUE                             ~ "Non enquetee"
    )
  )

cat("Communes de la couche :", nrow(communes_sae), "\n")
cat("Repartition des statuts :\n")
print(table(communes_sae$statut))

cat("\nCommunes SANS estimation Fay-Herriot :",
    sum(is.na(communes_sae$insecure_fh)), "\n")
cat("Elles resteront GRISES sur les cartes -- jamais a zero, jamais effacees.\n")
```

::: {.callout-important}
## Gris, zéro, absent : trois choses différentes

Sur une choroplèthe, trois situations sont visuellement confondues si l'on n'y prend
pas garde :

- **la commune estimée à une valeur faible** : elle est mesurée, et elle va bien ;
- **la commune non enquêtée** : nous n'en savons rien ;
- **la commune exclue du modèle** faute de variance estimable : l'enquête l'a touchée,
  mais une seule fois — nous avons un chiffre sans savoir combien il vaut.

Les colorer toutes les trois sur la même échelle, ou remplacer les deux dernières par
zéro, revient à publier de l'ignorance déguisée en mesure. La convention retenue ici :
**valeur en couleur, absence en gris, statut dans la légende**. Le lecteur doit pouvoir
distinguer « peu d'insécurité » de « pas de mesure » sans lire le code.
:::

## 8.2 — Les trois cartes

```{r}
#| label: chunk-sae-cartes
#| fig-height: 6
# ECHELLE COMMUNE aux deux premieres cartes : sans cela, deux palettes calculees
# separement donneraient au meme niveau d'insecurite deux couleurs differentes,
# et la comparaison visuelle -- qui est TOUT l'objet de la figure -- serait
# fausse. C'est l'erreur la plus frequente des cartes comparatives.
limites_insecurite <- range(
  c(communes_sae$insecure_direct, communes_sae$insecure_fh),
  na.rm = TRUE
)
cat("Echelle commune imposee aux cartes 1 et 2 :",
    round(limites_insecurite[1], 2), "a", round(limites_insecurite[2], 2),
    "points de pourcentage\n")

# value.na / label.na : les communes SANS estimation sont peintes en gris et
# nommees dans la legende. Elles ne sont ni a zero, ni effacees.
carte_direct <- tm_shape(communes_sae) +
  tm_polygons(
    fill        = "insecure_direct",
    fill.scale  = tm_scale_continuous(values   = "brewer.blues",
                                      limits   = limites_insecurite,
                                      value.na = "grey85",
                                      label.na = "Sans estimation"),
    fill.legend = tm_legend(title = "Insecurite (%)"),
    col = "white", lwd = 0.4
  ) +
  tm_title("1. Estimation directe (enquete seule)")

carte_fh <- tm_shape(communes_sae) +
  tm_polygons(
    fill        = "insecure_fh",
    fill.scale  = tm_scale_continuous(values   = "brewer.blues",
                                      limits   = limites_insecurite,
                                      value.na = "grey85",
                                      label.na = "Sans estimation"),
    fill.legend = tm_legend(title = "Insecurite (%)"),
    col = "white", lwd = 0.4
  ) +
  tm_title("2. Estimation Fay-Herriot (EBLUP)")

carte_gain <- tm_shape(communes_sae) +
  tm_polygons(
    fill        = "gain_rmse",
    fill.scale  = tm_scale_continuous(values   = "-brewer.rd_bu",
                                      midpoint = 0,
                                      value.na = "grey85",
                                      label.na = "Non estimable"),
    fill.legend = tm_legend(title = "Gain de precision\n(points)"),
    col = "white", lwd = 0.4
  ) +
  tm_title("3. Gain de precision")

carte_sae <- tmap_arrange(carte_direct, carte_fh, carte_gain, ncol = 3)
print(carte_sae)
```

::: {.callout-tip}
## Lecture des trois cartes

**Ce qu'elles codent.** Carte 1 : ce que l'enquête dit toute seule, commune par
commune. Carte 2 : ce que l'enquête dit une fois lissée par le modèle. Carte 3 : la
réduction du RMSE, c'est-à-dire **le résultat du travail statistique**, pas le
phénomène.

**Ce que les choix techniques font.** Les cartes 1 et 2 partagent une échelle
**imposée** (`limits = limites_insecurite`) : c'est ce qui autorise à les comparer du
regard. La palette `brewer.blues` est **séquentielle** — elle code une quantité
ordonnée du peu au beaucoup, ce qui convient à un taux. La carte 3 utilise une palette
**divergente** centrée sur zéro (`midpoint = 0`) : ici, zéro est un seuil qualitatif
(le modèle aide / le modèle coûte), et une palette divergente est le seul choix
correct. Employer une palette séquentielle sur la carte 3 masquerait le signe.

**Ce qui se lit.** L'écart entre les cartes 1 et 2 est plus informatif que chacune
prise isolément : c'est là qu'on voit **où** le modèle est intervenu. Et la carte 3
dit **pourquoi** : le gain doit se concentrer sur les mêmes communes que celles qui
bougent entre 1 et 2 — cohérence à vérifier à voix haute devant les participants.

**Ce qui ne se lit pas.** Une carte lisse n'est pas une carte juste. Le lissage
Fay-Herriot rend la carte 2 plus régulière que la carte 1, et l'œil interprète
spontanément la régularité comme de la qualité. C'est un artefact du modèle, pas une
propriété du territoire.

**En quoi le spatial est utile ici.** Le tableau du Module 7 donnait déjà les valeurs.
La carte ajoute deux choses qu'aucun tableau ne contient. D'abord la **contiguïté** :
si les communes fortement corrigées se touchent, l'échantillonnage a été déficient sur
une zone entière, pas au hasard — c'est un défaut de plan de sondage, pas de commune.
Ensuite le **repérage des trous** : les communes grises forment-elles un bloc ? Si oui,
tout un territoire est absent du diagnostic national, et c'est une information de
politique publique en soi.
:::

```{r}
#| label: chunk-sae-exports-cartes
write_csv(sae_data, "outputs/J10_sae_estimations_communes.csv")
write_csv(
  data.frame(admin2Pcod = communes_exclues),
  "outputs/J10_sae_communes_exclues.csv"
)
st_write(communes_sae, "outputs/J10_sae_communes.gpkg",
         delete_dsn = TRUE, quiet = TRUE)

ggsave("outputs/J10_sae_comparaison.png", graphe_comparaison,
       width = 8, height = 12, dpi = 180)
ggsave("outputs/J10_sae_gain_vs_echantillon.png", graphe_gain_n,
       width = 8, height = 5, dpi = 180)
ggsave("outputs/J10_sae_precision_vs_taille.png", graphe_precision,
       width = 8, height = 5, dpi = 180)
tmap_save(carte_sae, "outputs/J10_sae_cartes_communes.png",
          width = 2400, height = 1000, dpi = 200)

cat("Exports SAE ecrits dans outputs/.\n")
```


# Module 9 — Précision n'est pas résolution

::: {.callout-important}
## Deux problèmes distincts, une même solution — et une confusion à éviter

C'est le meilleur moment pédagogique de la journée. Prenez le temps.

**Problème 1 — la PRÉCISION.** L'estimation directe est bruitée là où l'échantillon
est petit. Fay-Herriot la lisse en empruntant de la force à un modèle. Résultat : un
chiffre plus fiable, mais **toujours un chiffre par commune**. La résolution
géographique n'a pas bougé d'un mètre. C'est ce que les Modules 7 et 8 ont fait.

**Problème 2 — la RÉSOLUTION.** Même parfaitement précis, un chiffre par commune reste
une moyenne sur toute sa superficie. Une commune de 800 km² peut contenir une ville
dense et de vastes zones rurales vides, et l'enquête ne dit **rien** de cette variation
interne — peut-être aucun ménage n'a-t-il été enquêté dans la moitié du territoire.

**La même solution appliquée aux deux.** La covariable, elle, varie **en continu dans
l'espace** : elle est connue pour chaque cellule de 3 km. On peut donc appliquer la
relation ajustée à l'échelle communale à chaque cellule, et obtenir une surface plus
fine que l'enquête elle-même.

**Et voici la confusion à interdire.** Ce n'est **pas une nouvelle mesure**. C'est une
**extrapolation du modèle** à l'intérieur de chaque commune. Rien n'a été observé à
3 km. La carte qui suit est la plus impressionnante de la journée, et la moins mesurée.

Notez enfin que cette grille de 3 km n'a **rien à voir** avec les grilles de population
à 100 m vues au J08 (WorldPop, GHS-POP). Là-bas, 100 m était la résolution d'un produit
dérivé d'imagerie ; ici, 3 km est un choix d'extraction des covariables sur Google
Earth Engine, un compromis entre finesse et temps de calcul. Deux grilles, deux
significations : ne pas les confondre.
:::

## 9.1 — Reconstruire l'effet aléatoire et prédire

```{r}
#| label: chunk-grille-prediction
# a) Recuperer les coefficients ajustes au niveau COMMUNE.
betas     <- fh$est$fit$estcoef[, "beta"]
beta0     <- betas["(Intercept)"]
beta_lc13 <- betas["lc_13_urbain_adm2"]
beta_lc8  <- betas["lc_8_savane_boisee_adm2"]

cat("Coefficients ajustes :\n")
cat("  intercept                :", round(beta0, 3), "\n")
cat("  part urbaine (lc_13)     :", round(beta_lc13, 3), "\n")
cat("  savane boisee (lc_8)     :", round(beta_lc8, 3), "\n")

# b) Reconstruire l'effet aleatoire de commune u_hat par difference :
#    u_hat = EBLUP - partie expliquee par les covariables.
#    C'est ce qui, dans la commune, echappe aux covariables : contexte local,
#    marches, histoire, variables omises. Il est CONSTANT dans la commune.
sae_data <- sae_data |>
  mutate(
    partie_fixe = beta0 +
      beta_lc13 * lc_13_urbain_adm2 +
      beta_lc8  * lc_8_savane_boisee_adm2,
    u_hat = insecure_fh - partie_fixe
  )

cat("\nEffet aleatoire u_hat -- moyenne :", round(mean(sae_data$u_hat), 3),
    "| ecart-type :", round(sd(sae_data$u_hat), 3),
    "| etendue :", round(min(sae_data$u_hat), 2), "a",
    round(max(sae_data$u_hat), 2), "\n")
cat("Part de la variation de l'EBLUP portee par u_hat plutot que par les\n")
cat("covariables (ecart-type u_hat / ecart-type EBLUP) :",
    round(sd(sae_data$u_hat) / sd(sae_data$insecure_fh), 2), "\n")

# c) Appliquer la formule a CHAQUE CELLULE.
#    PIEGE DE NOMMAGE : les colonnes de la grille n'ont PAS le suffixe _adm2.
#    lc_13_urbain_adm2 (commune) <-> lc_13_urbain (cellule).
cat("\nColonnes de covariables cote grille :",
    paste(intersect(names(covariables_grille),
                    c("lc_13_urbain", "lc_8_savane_boisee")), collapse = ", "),
    "\n")

n_cellules_total <- nrow(covariables_grille)

grille_pred <- covariables_grille |>
  left_join(sae_data |> select(admin2Pcod, u_hat), by = "admin2Pcod") |>
  mutate(
    insecure_pred = beta0 +
      beta_lc13 * lc_13_urbain +
      beta_lc8  * lc_8_savane_boisee +
      u_hat
  )

cat("\nCellules totales :", n_cellules_total, "\n")
cat("Cellules sans u_hat (commune exclue ou non enquetee) :",
    sum(is.na(grille_pred$u_hat)),
    sprintf("(%.1f %%)", 100 * mean(is.na(grille_pred$u_hat))), "\n")

grille_pred <- grille_pred |> filter(!is.na(u_hat))

cat("Cellules predites :", nrow(grille_pred), "sur", n_cellules_total, "\n")
cat("Prediction -- min :", round(min(grille_pred$insecure_pred), 2),
    "| median :", round(median(grille_pred$insecure_pred), 2),
    "| max :", round(max(grille_pred$insecure_pred), 2), "\n")

# CONTROLE INDISPENSABLE : une proportion predite peut sortir de [0, 100].
# Le modele est lineaire, rien ne l'en empeche. On COMPTE, on ne tronque pas
# en silence.
cat("Cellules predites HORS de l'intervalle [0, 100] :",
    sum(grille_pred$insecure_pred < 0 | grille_pred$insecure_pred > 100), "\n")
```

::: {.callout-warning}
## Trois contrôles que cette prédiction impose

**1. Les cellules sans `u_hat`.** Une commune exclue du modèle (une seule grappe) ou
jamais enquêtée n'a pas d'effet aléatoire : ses cellules ne peuvent pas être prédites.
Elles sont retirées — et le compteur ci-dessus dit combien de territoire disparaît
ainsi de la carte finale. Ce chiffre doit figurer dans toute présentation du résultat.

**2. Les valeurs hors bornes.** Le modèle est linéaire et la variable est une
proportion : rien n'interdit mathématiquement une prédiction à −4 % ou 112 %. Les
tronquer silencieusement à `[0, 100]` embellirait la carte tout en dissimulant que le
modèle est extrapolé hors de son domaine de validité. On les compte, on les montre.

**3. L'effet aléatoire est constant dans la commune.** `u_hat` ne varie pas d'une
cellule à l'autre : **toute** la variation interne visible sur la carte vient des
covariables. Autrement dit, la carte de grille montre exactement la géographie de la
part de sol urbain et de savane boisée, translatée et mise à l'échelle. Si les
participants ne retiennent qu'une phrase du module, c'est celle-là.
:::

## 9.2 — La carte la plus impressionnante, et la moins mesurée

```{r}
#| label: chunk-grille-carte
#| fig-height: 8
n_grille_avant <- nrow(ben_grille)

grille_sae <- ben_grille |>
  inner_join(grille_pred |> select(id, insecure_pred), by = "id")

cat("Cellules de la couche :", n_grille_avant, "\n")
cat("Cellules cartographiees :", nrow(grille_sae),
    sprintf("(%.1f %%)", 100 * nrow(grille_sae) / n_grille_avant), "\n")
cat("Cellules perdues a la jointure geometrique :",
    nrow(grille_pred) - nrow(grille_sae), "\n")

carte_grille <- tm_shape(grille_sae) +
  tm_fill(
    fill        = "insecure_pred",
    fill.scale  = tm_scale_continuous(values = "brewer.blues",
                                      limits = limites_insecurite),
    fill.legend = tm_legend(title = "Insecurite alim.\nPREDITE (%)")
  ) +
  tm_shape(ben_communes) +
  tm_borders(col = "grey20", lwd = 0.6) +
  tm_title("Prediction du modele a l'echelle de la grille de 3 km") +
  tm_layout(legend.outside = TRUE)

print(carte_grille)
```

::: {.callout-important}
## Lecture de la figure — et l'avertissement qui doit toujours l'accompagner

**Ce que la figure code.** Chaque cellule de 3 km porte une valeur **prédite par un
modèle ajusté sur 76 communes**, à partir de deux variables d'occupation du sol et
d'un effet aléatoire communal constant. Aucune de ces valeurs n'a été observée. Ce
n'est pas une mesure à 3 km : c'est la formule du modèle, évaluée en 15 000 points.

**Ce que les choix techniques font.** L'échelle de couleurs est **la même** que celle
des cartes communales du Module 8 : c'est délibéré, et c'est ce qui permet de dire
« la même valeur donne la même couleur » — sans cela, la comparaison entre les deux
résolutions serait purement illusoire. Le rendu fin et continu de la grille est
esthétiquement supérieur à la choroplèthe communale, et c'est précisément le danger :
**la finesse graphique se lit spontanément comme de la finesse de mesure**. Le contour
des communes est maintenu par-dessus pour rappeler l'unité à laquelle le modèle a
réellement été ajusté.

**Ce qui se lit.** À l'intérieur d'une commune, la géographie des **covariables** —
zones urbaines, savane boisée — traduite en niveaux d'insécurité. Et, entre communes,
les sauts brusques aux frontières : ce sont les `u_hat`, discontinus par construction.
Ces discontinuités sont un aveu du modèle : elles montrent où le modèle s'arrête.

**Ce qui ne se lit pas.** Aucune variation infra-communale réellement mesurée. Aucune
incertitude — la carte n'affiche pas d'EQM, et il n'en existe pas de simple à ce
niveau. Aucun ménage. **Précision ≠ résolution** : le Module 7 a amélioré la
précision, ce module a augmenté la résolution, et ce sont deux opérations sans rapport.
Une carte peut être très fine et très fausse ; c'est même la combinaison la plus
dangereuse, parce qu'elle est la plus convaincante.

**La phrase à faire écrire aux participants sur la carte, en légende :** *« Valeurs
prédites par un modèle ajusté sur 76 communes — non mesurées à cette résolution. »*
:::

```{r}
#| label: chunk-grille-export
write_csv(
  grille_pred |> select(id, admin2Pcod, insecure_pred),
  "outputs/J10_sae_estimations_grille.csv"
)
st_write(grille_sae, "outputs/J10_sae_grille.gpkg",
         delete_dsn = TRUE, quiet = TRUE)
tmap_save(carte_grille, "outputs/J10_sae_carte_grille.png",
          width = 1600, height = 1600, dpi = 200)

cat("Exports de la grille ecrits dans outputs/.\n")
cat("\nTous les fichiers produits par la journee :\n")
print(list.files("outputs"))
```


# Module 10 — Accessibilité aux services : la journée revient au terrain

::: {.callout-warning}
## Deux points de vigilance avant d'exécuter ce module

Ce module dépend de `DS.geojson` et de la couche des 58 départements
`gadm41_CMR_2`. Le contrôle d'inventaire en tête de document dit si les deux sont
présents ; sans eux, les cinq chunks doivent repasser en `eval: false`.

**C'est la partie la moins éprouvée du document.** Elle vient de l'ancien
matériel et deux bugs y ont été corrigés à la relecture (voir ci-dessous). Ses
compteurs `cat()` méritent donc une lecture plus attentive que ceux des modules 1
à 9 — en particulier le nombre de géométries réparées et les effectifs après
jointure.

**Second point, indépendant du premier.** Le matériel d'origine construisait
ses isochrones autour des coordonnées lues dans `CMGC72FL.csv`. Or ce fichier ne
contient **aucune coordonnée** : c'est le fichier des 130 covariables contextuelles
par grappe DHS. Les positions se trouvent dans `CMGE71FL.shp`. Le code d'origine était
donc faux, et il aurait échoué même avec toutes les données présentes. La version
ci-dessous est réécrite sur une autre base, décrite au 10.2.
:::

## 10.1 — Pourquoi ce module reste dans la journée

::: {.callout-note}
## De la mesure à la décision

Les neuf modules précédents produisent des **diagnostics** : où sont les événements, où
il fait chaud, où l'insécurité alimentaire est forte. Un diagnostic n'est pas encore
une politique publique. L'accessibilité fait le pas suivant : elle transforme une
géographie en **question d'allocation**. Combien de personnes vivent à plus de
15 km d'un service ? Où faut-il ouvrir la prochaine structure ? Quel gain de couverture
attendre de chaque ouverture possible ?

C'est le seul module de la journée dont le résultat s'écrit directement en termes de
décision — et c'est pour cela qu'il est conservé, malgré la fragilité de ses données.

**Le vocabulaire, d'abord.** Un « isochrone » est une courbe reliant les points
atteignables en un **même temps** de trajet. Ce que nous calculons ci-dessous n'en est
pas un : ce sont des **tampons de distance euclidienne** (5, 10, 15 km à vol d'oiseau).
La différence n'est pas un détail de langage. Un tampon ignore le relief, les cours
d'eau, l'état des pistes, la saison des pluies et l'absence de pont. En zone de
montagne ou de mangrove, deux points distants de 5 km à vol d'oiseau peuvent demander
une demi-journée. Un vrai calcul d'isochrone passe par un réseau routier et un moteur
de routage (`osrm`, OpenRouteService) — c'est le prolongement naturel de ce module,
hors du périmètre d'une journée.
:::

## 10.2 — Chargement des couches

```{r}
#| label: chunk-acces-lecture
# Ce module depend de DS.geojson, present dans datasets/. C'est la partie la
# moins eprouvee du document, heritee de l'ancien materiel : lire ses compteurs
# avec une attention particuliere.
#
# sf_use_s2(FALSE) : DS.geojson compte 135 geometries invalides sur 200. Le
# moteur spherique s2 refuse ce que le moteur planaire GEOS accepte. On repasse
# donc en planaire ET on repare a la lecture. Cela n'autorise PAS a mesurer sur
# des degres : toute distance ci-dessous passe par une reprojection en UTM.
sf::sf_use_s2(FALSE)

districts <- st_read("datasets/DS.geojson", quiet = TRUE) |>
  st_make_valid()

cat("Districts sanitaires :", nrow(districts), "\n")
cat("Champs disponibles :", paste(names(districts), collapse = ", "), "\n")
cat("CRS :", st_crs(districts)$input, "\n")
cat("Geometries valides apres reparation :",
    sum(st_is_valid(districts)), "sur", nrow(districts), "\n")

# ATTENTION AUX NOMS DE CHAMPS. Ce fichier ne porte ni NomDS ni CodeDS :
# ses champs sont "name" et "parentName", prefixes. Le code d'origine
# interrogeait nom_ds / code_ds -- des colonnes qui n'existent pas.
# On adapte donc apres avoir LU names(districts) ci-dessus.

departements <- st_read("datasets/gadm41_CMR_2.shp", quiet = TRUE) |>
  st_make_valid()
cat("\nDepartements (GADM niveau 2) :", nrow(departements), "\n")
```

```{r}
#| label: chunk-acces-superficies
# NON EXECUTE. MESURER EXIGE DE REPROJETER : EPSG:4326 est en degres, une
# superficie calculee dessus n'a aucun sens. UTM 33N (EPSG:32633) pour le
# Cameroun.
districts_utm <- st_transform(districts, 32633)

districts_utm <- districts_utm |>
  mutate(superficie_km2 = as.numeric(st_area(geometry)) / 1e6)

cat("Superficie des districts (km2) :\n")
print(summary(districts_utm$superficie_km2))

# CONTROLE PAR REFERENCE EXTERNE : la somme doit approcher les 475 442 km2
# officiels du Cameroun. Un ecart de plus de quelques pour cent signale une
# mauvaise projection ou des trous dans le decoupage.
cat("\nSuperficie totale calculee :",
    format(round(sum(districts_utm$superficie_km2)), big.mark = " "), "km2\n")
cat("Superficie officielle du Cameroun : 475 442 km2\n")
cat("Ecart relatif :",
    sprintf("%.1f %%",
            100 * (sum(districts_utm$superficie_km2) - 475442) / 475442), "\n")
```

## 10.3 — Points de service et tampons de distance (non exécuté)

```{r}
#| label: chunk-acces-buffers
# NON EXECUTE.
#
# HYPOTHESE DE TRAVAIL, A ENONCER EN SALLE. Nous ne disposons pas d'un
# repertoire geolocalise des formations sanitaires. Nous utilisons le CENTROIDE
# de chaque district sanitaire comme point de service approche : c'est le
# chef-lieu presume du district.
#
# Ce n'est PAS un hopital. Un centroide de polygone peut tomber en pleine
# foret, ou hors du polygone lui-meme s'il est concave. La carte produite
# mesure donc "la distance au centre geometrique du district", pas "la distance
# au service" -- une approximation acceptable pour enseigner la methode, jamais
# pour dimensionner une politique. Avec un repertoire reel (SNIS, HeRAMS,
# healthsites.io), la meme chaine de code donne un resultat exploitable.
points_service <- st_centroid(districts_utm)
cat("Points de service (centroides de district) :", nrow(points_service), "\n")

# Tampons de 5, 10 et 15 km, unis en une seule geometrie par distance.
buffer_5km  <- st_union(st_buffer(points_service, dist =  5000))
buffer_10km <- st_union(st_buffer(points_service, dist = 10000))
buffer_15km <- st_union(st_buffer(points_service, dist = 15000))

# Anneaux EXCLUSIFS : sans le st_difference(), les zones se superposeraient et
# la carte compterait deux fois les memes territoires.
anneau_5_10  <- st_difference(buffer_10km, buffer_5km)
anneau_10_15 <- st_difference(buffer_15km, buffer_10km)

pays_utm  <- st_union(districts_utm)
hors_15km <- st_difference(pays_utm, buffer_15km)

# Bilan surfacique, en km2 et en part du territoire.
surf <- function(g) as.numeric(st_area(g)) / 1e6
surf_totale <- surf(pays_utm)

bilan_acces <- data.frame(
  zone = c("moins de 5 km", "5 a 10 km", "10 a 15 km", "plus de 15 km"),
  km2  = c(surf(buffer_5km), surf(anneau_5_10),
           surf(anneau_10_15), surf(hors_15km))
) |>
  mutate(part_pct = round(100 * km2 / surf_totale, 1))

print(bilan_acces)
cat("\nSuperficie de controle :", round(sum(bilan_acces$km2)),
    "km2 contre", round(surf_totale), "km2 pour le pays entier\n")
```

::: {.callout-warning}
## Superficie couverte n'est pas population couverte

Le tableau ci-dessus mesure des **kilomètres carrés**. Une politique publique se
décide sur des **habitants**. Les deux divergent fortement : les zones éloignées de
tout service sont généralement les moins peuplées, si bien qu'une couverture
territoriale médiocre peut correspondre à une couverture démographique très correcte —
ou l'inverse, si les populations mal desservies sont concentrées.

Le chunk suivant fait donc la seule chose défendable : il **pondère par la population**.
C'est un cas d'école de la règle « dire de quoi on prend la moyenne ». Publier
« 38 % du territoire est à plus de 15 km d'un service » à la place de « 12 % de la
population est à plus de 15 km d'un service » n'est pas une approximation : c'est une
autre affirmation, sur un autre sujet.
:::

```{r}
#| label: chunk-acces-population
# NON EXECUTE. Population non couverte, par intersection ponderee par la
# superficie. HYPOTHESE FORTE ET FAUSSE, mais explicite : la population est
# supposee REPARTIE UNIFORMEMENT dans chaque district. Elle ne l'est jamais.
#
# La bonne methode, vue au J08, est de croiser les tampons avec une GRILLE DE
# POPULATION (WorldPop 100 m) par exact_extract() : la population est alors
# prise la ou elle est reellement. Ce module montre la methode approchee pour
# rendre visible ce qu'elle coute.
districts_pop <- districts_utm |>
  mutate(
    zone_non_couverte  = st_difference(geometry, buffer_5km),
    part_non_couverte  = as.numeric(st_area(zone_non_couverte)) /
                         as.numeric(st_area(geometry))
  )

# population : colonne a rattacher depuis une source d'effectifs par district.
# Sans elle, ce bloc ne calcule que des PARTS DE SUPERFICIE -- ce qui doit etre
# dit tel quel, et non presente comme un resultat de population.
cat("Part moyenne de superficie a plus de 5 km d'un point de service :",
    sprintf("%.1f %%", 100 * mean(districts_pop$part_non_couverte)), "\n")
cat("Districts entierement au-dela de 5 km :",
    sum(districts_pop$part_non_couverte > 0.99), "\n")
```

## 10.4 — Carte de couverture (non exécutée)

```{r}
#| label: chunk-acces-carte
# NON EXECUTE. Carte en quatre zones exclusives, du vert (proche) au rouge
# (eloigne). Les couleurs sont ORDONNEES : c'est une echelle sequentielle
# deguisee en categories, ce qui est legitime ici puisque les classes de
# distance sont ordonnees.
#
# Retour en WGS84 pour l'affichage seulement -- les MESURES, elles, ont ete
# faites en UTM.
en_wgs <- function(g) st_sf(geometry = st_transform(g, 4326))

carte_acces <- tm_shape(en_wgs(pays_utm)) +
  tm_borders(col = "black", lwd = 2) +
  tm_shape(en_wgs(hors_15km)) +
  tm_polygons(fill = "#D73027", fill_alpha = 0.75, col = NA) +
  tm_shape(en_wgs(anneau_10_15)) +
  tm_polygons(fill = "#FC8D59", fill_alpha = 0.75, col = NA) +
  tm_shape(en_wgs(anneau_5_10)) +
  tm_polygons(fill = "#FEE08B", fill_alpha = 0.75, col = NA) +
  tm_shape(en_wgs(buffer_5km)) +
  tm_polygons(fill = "#1A9850", fill_alpha = 0.65, col = NA) +
  tm_shape(st_transform(points_service, 4326)) +
  tm_dots(fill = "#004529", size = 0.15) +
  tm_add_legend(
    type   = "polygons",
    fill   = c("#1A9850", "#FEE08B", "#FC8D59", "#D73027"),
    labels = c("moins de 5 km", "5 a 10 km", "10 a 15 km", "plus de 15 km"),
    title  = "Distance a vol d'oiseau\nau centre du district"
  ) +
  tm_title("Couverture theorique des services de sante -- Cameroun") +
  tm_layout(legend.outside = TRUE)

tmap_save(carte_acces, "outputs/J10_accessibilite_sante.png",
          width = 1600, height = 1800, dpi = 200)
print(carte_acces)
```

::: {.callout-tip}
## Lecture de la figure — carte de couverture (à commenter même non rendue)

**Ce que la figure code.** Quatre classes de distance **euclidienne** à un point de
service approché par un centroïde de district. Pas un temps de trajet, pas une distance
routière, pas une accessibilité réelle.

**Ce que les choix techniques font.** Les anneaux sont **exclusifs** : sans
`st_difference()`, les tampons se superposeraient et les surfaces se compteraient
plusieurs fois. Les seuils 5 / 10 / 15 km sont conventionnels et se justifient par le
mode de déplacement (marche, deux-roues, véhicule) : ils doivent être **déclarés**, car
déplacer un seuil de 5 à 8 km change entièrement le message de la carte. La palette
vert-jaune-rouge est ordonnée et lisible, mais elle porte un jugement — le rouge
signale un manque, ce qui est exactement l'intention ici, et serait déplacé sur une
carte descriptive.

**Ce qui se lit.** La géographie du manque, et son caractère **contigu** : les zones
mal couvertes forment des blocs, pas un semis. C'est ce qui les rend actionnables — on
n'ouvre pas un service par commune isolée, on couvre une zone.

**Ce qui ne se lit pas.** Le relief, la saison, l'état des pistes, l'existence d'un
pont, le coût du transport, les horaires d'ouverture, la disponibilité du personnel et
des médicaments. Une structure ouverte sans personnel produit exactement la même tache
verte sur cette carte qu'un hôpital de référence. C'est la limite fondamentale de
toute carte d'accessibilité géométrique : elle mesure la **distance**, pas l'**accès**.

**En quoi le spatial est utile ici.** De façon décisive : la question posée — « qui est
loin de quoi ? » — n'a **aucune** formulation tabulaire. Un tableau d'effectifs par
district ne peut pas répondre, parce que la réponse dépend de la position relative de
deux couches. C'est le cas le plus net de la journée où la carte n'est pas une
illustration du résultat : elle **est** le calcul.
:::

# Fin de journée

## Ce que la journée a établi, module par module

```{r}
#| label: chunk-recapitulatif
recapitulatif <- data.frame(
  module = 1:10,
  titre = c(
    "ACLED : lire une base d'evenements",
    "Du point au polygone : la jointure qui echoue en silence",
    "ERA5 : ouvrir un NetCDF, convertir les Kelvin",
    "Extraction zonale temporelle",
    "Plan de sondage et estimation directe (Benin)",
    "Choisir une covariable auxiliaire",
    "Fay-Herriot : EBLUP, EQM, gain de precision",
    "Trois cartes a echelle commune",
    "Precision n'est pas resolution",
    "Accessibilite aux services (non execute)"
  ),
  piege_enseigne = c(
    "un evenement est un fait RAPPORTE, pas verifie",
    "libelles FR non accentues contre libelles EN : NA silencieux",
    "Kelvin ; une difference de temperature ne trahit pas l'unite",
    "les noms de couches ne se trient pas dans l'ordre chronologique",
    "sans poids on decrit l'echantillon ; une grappe unique = variance nulle",
    "correlation n'est pas causalite ; colinearite",
    "un gain moyen faible n'est pas un echec du modele",
    "deux cartes a echelles differentes ne se comparent pas",
    "une carte fine n'est pas une carte mesuree",
    "distance euclidienne n'est pas accessibilite"
  )
)
print(recapitulatif)
```

## Glossaire, par domaine

::: {.callout-note}
## Statistique d'enquête

**Plan de sondage** — l'ensemble des règles selon lesquelles l'échantillon a été tiré :
strates, degrés, probabilités d'inclusion. Il doit être déclaré (`svydesign()`) avant
tout calcul, sinon toutes les erreurs-types sont fausses.

**Poids de sondage** (`hhweight`) — le nombre d'unités de la population que représente
une unité de l'échantillon. Sans lui, on décrit l'échantillon, pas la population.

**Grappe** (*cluster*) — unité primaire de tirage, typiquement une zone de dénombrement.
Les unités d'une même grappe se ressemblent ; l'ignorer produit des erreurs-types
artificiellement petites.

**Effet de grappe** (*design effect*) — rapport entre la variance obtenue avec le plan
réel et celle qu'aurait donné un tirage aléatoire simple de même taille. Au-dessus de
1, la structure du plan coûte de la précision.

**Estimation directe** — l'estimation calculée dans un domaine à partir des seules
observations de ce domaine, pondérées. Sans biais, mais bruitée quand l'échantillon est
petit.

**Erreur-type** — écart-type de l'estimateur, c'est-à-dire l'incertitude due au fait
qu'on a enquêté un échantillon plutôt que toute la population.

**Biais de taille** — parcourir un fichier d'individus surreprésente les grands
ménages ; les statistiques par individu et par ménage ne répondent pas à la même
question.

**Non-réponse** — absence de réponse d'une unité tirée. Les poids corrigent le tirage,
pas la non-réponse.
:::

::: {.callout-note}
## Estimation sur petits domaines

**Petit domaine** — unité pour laquelle l'enquête n'a pas été dimensionnée : trop peu
d'observations pour une estimation directe fiable. « Petit » qualifie l'échantillon,
pas la superficie.

**Modèle de Fay-Herriot (1979)** — modèle **d'aire** : il travaille sur les estimations
agrégées par domaine et leur variance, pas sur les observations individuelles.

**Modèle unitaire** (Battese-Harter-Fuller, EBP) — modèle sur les observations
individuelles. Plus riche, plus exigeant en données. C'est celui du dépôt d'origine ;
nous avons simplifié vers le modèle d'aire.

**EBLUP** (*Empirical Best Linear Unbiased Predictor*) — le prédicteur du modèle :
moyenne pondérée entre estimation directe et prédiction du modèle, avec un poids
gouverné par le rapport des variances.

**Emprunter de la force** (*borrowing strength*) — le fait, pour un domaine mal
enquêté, d'utiliser l'information des autres domaines via le modèle.

**EQM / MSE** (erreur quadratique moyenne) — mesure d'incertitude de l'EBLUP,
combinant erreur d'échantillonnage, erreur de modèle et erreur d'estimation des
paramètres. Sa racine, le **RMSE**, s'exprime dans l'unité de la variable.

**`vardir`** — la variance d'échantillonnage **connue** de chaque domaine, fournie en
entrée du modèle. C'est elle qui distingue un modèle SAE d'une régression ordinaire.

**Effet aléatoire de domaine** (`u_hat`) — ce qui, dans un domaine, échappe aux
covariables. Constant à l'intérieur du domaine, discontinu à ses frontières.

**Arbitrage biais-variance** — l'EBLUP est plus précis (variance plus faible) mais
légèrement biaisé vers le modèle. Précision et justesse sont deux propriétés
distinctes.
:::

::: {.callout-note}
## Données événementielles

**Événement (au sens ACLED)** — un fait **rapporté** par au moins une source, codé
selon une typologie, daté et localisé. Ni un fait vérifié, ni un fait exhaustif.

**`geo_precision`** — 1 : lieu précis ; 2 : ville la plus proche ; 3 : région. Sur une
carte de points, les trois se ressemblent.

**`time_precision`** — 1 : jour connu ; 2 : semaine ; 3 : mois.

**Biais de couverture médiatique** — la base mesure conjointement le phénomène et
l'activité des sources qui le rapportent. Un territoire sans presse produit peu
d'événements.

**Sentinelle** — valeur conventionnelle codant une absence : `-9999`, `99`, ou des
coordonnées `(0, 0)`. À recoder en `NA` **avant** tout calcul.
:::

::: {.callout-note}
## Réanalyse climatique

**Réanalyse** — reconstruction d'un état atmosphérique passé par un modèle contraint
par toutes les observations disponibles. Ni observation, ni prévision : une
interpolation physiquement cohérente, complète et régulière.

**ERA5** — réanalyse de l'ECMWF, ~31 km, depuis 1940, distribuée par le Copernicus
Climate Data Store.

**NetCDF** — format de tableau multidimensionnel (longitude × latitude × temps). Lu
par `terra::rast()` comme une pile de couches ; les dates sont portées par `time()`.

**Kelvin** — unité native des températures ERA5. `T_C = T_K − 273,15`. Une **différence**
de températures a la même valeur dans les deux unités, ce qui rend l'oubli de
conversion indétectable sur les anomalies.

**Normale climatique** — moyenne sur trente ans, période de référence conventionnelle.
Dix ans ne suffisent pas à établir une tendance.
:::

::: {.callout-note}
## Vocabulaire spatial et cartographique

**CRS** (système de coordonnées de référence) — ce qui donne un sens aux nombres d'une
géométrie. EPSG:4326 est en **degrés** : aucune mesure de distance ou de superficie
n'y est valide. EPSG:32633 (UTM 33N) est en mètres, adapté au Cameroun.

**`st_within`** — prédicat spatial : le point est-il à l'intérieur du polygone ? Une
jointure spatiale n'utilise aucun libellé, donc ne souffre ni des accents ni des
langues.

**`exact_extract()`** — statistique zonale **pondérée par la fraction** de cellule
couverte par le polygone. Sur une maille grossière, la différence avec une extraction
par centroïde est loin d'être négligeable.

**Discrétisation** — découpage d'une variable continue en classes de couleur.
*Quantiles* : contraste garanti, seuils arbitraires. *Intervalles égaux* : seuils
lisibles, classes parfois vides. *Jenks* : ruptures naturelles, seuils non comparables
d'une carte à l'autre. Aucun choix n'est neutre ; un choix déclaré suffit.

**Palette séquentielle / divergente / qualitative** — respectivement : une quantité
ordonnée ; un écart de part et d'autre d'une référence ; des catégories sans ordre.

**MAUP** (*Modifiable Areal Unit Problem*) — les résultats dépendent de la maille
d'agrégation (effet d'échelle) et du tracé des limites (effet de zonage). On agrège à
la maille de la décision.

**Erreur écologique** — attribuer à un individu ce qui n'est vrai que de l'agrégat.
Risque permanent de la choroplèthe.

**Isochrone** — courbe des points atteignables en un même temps de trajet. À ne pas
confondre avec un **tampon** de distance euclidienne.

**Précision** — faible variance de l'estimation. **Résolution** — finesse de la maille
d'affichage. Une carte peut être très résolue et très imprécise.
:::

## Fonctions clés de la journée

| Fonction | Package | Ce qu'elle fait | Le piège associé |
|---|---|---|---|
| `read_csv()` | readr | lit un CSV | vérifier le séparateur : une colonne unique = erreur silencieuse |
| `st_read()` / `st_layers()` | sf | lit une couche / liste les couches d'un GeoPackage | ne jamais deviner le nom d'une couche |
| `st_as_sf()` | sf | crée une couche de points | `coords = c(longitude, latitude)`, jamais l'inverse |
| `st_crs()` / `st_transform()` | sf | lit / change le CRS | mesurer exige de reprojeter |
| `st_join(join = st_within)` | sf | jointure spatiale | compter les lignes avant/après : `st_join` peut dupliquer |
| `st_make_valid()` | sf | répare les géométries | à appliquer à la lecture des fichiers sales |
| `st_buffer()` / `st_difference()` | sf | tampons / anneaux exclusifs | sans `st_difference()`, les surfaces se comptent deux fois |
| `left_join()` | dplyr | jointure attributaire | partir de la couche ; compter les `NA` après |
| `replace_na()` | tidyr | remplace les `NA` | légitime après jointure spatiale, dangereux après jointure par libellé |
| `pivot_longer()` | tidyr | passe au format long | `names_pattern` sépare valeur et méthode en une opération |
| `rast()` | terra | lit un raster ou un NetCDF | vérifier `nlyr()`, `res()`, `time()` et l'**unité** |
| `crop()` + `mask()` | terra | découpe rectangulaire puis par polygone | les deux sont nécessaires |
| `exact_extract()` | exactextractr | statistique zonale pondérée | harmoniser les CRS d'abord |
| `svydesign()` | survey | déclare le plan de sondage | ne calcule rien ; conditionne tout ce qui suit |
| `svymean()` / `svyby()` | survey | estimation pondérée, globale / par domaine | fournit l'erreur-type réelle, indispensable au SAE |
| `mseFH()` | sae | ajuste Fay-Herriot et calcule l'EQM | charger `sae` **avant** `dplyr` (masquage de `select()`) |
| `tm_polygons()` + `tm_scale_*()` | tmap | choroplèthe et discrétisation | API tmap 4 ; imposer `limits` pour comparer deux cartes |
| `tmap_arrange()` | tmap | juxtapose des cartes | inutile si les échelles diffèrent |

## Exercices — chacun porte un piège nommé

::: {.callout-note}
## Exercice 1 — Le piège de la jointure par libellé (Module 2)

Reprenez `acled_clean` et `cmr1`. Agrégez les événements par `admin2` (départements
ACLED) et tentez de les joindre à la couche `ADM_ADM_2` du GeoPackage GADM par le
libellé. Comptez les `NA`, puis les événements orphelins.

**Question de méthode.** Le taux d'échec sera-t-il plus élevé ou plus faible qu'au
niveau régional ? Formulez votre hypothèse **avant** de lancer le code, puis expliquez
l'écart. Indice : les noms de départements sont-ils traduits par GADM, ou repris tels
quels ? Un `left_join` peut échouer pour deux raisons différentes — la langue et
l'orthographe — qui ne se corrigent pas de la même façon.
:::

::: {.callout-note}
## Exercice 2 — Le piège du MAUP (Modules 2 et 6)

Refaites l'agrégation ACLED par `st_within` sur les **départements** (ADM_ADM_2, 58
unités) au lieu des régions (10 unités). Produisez la même choroplèthe, avec la même
discrétisation en quantiles.

**Question de méthode.** Les 5 unités les plus touchées à l'échelle départementale
appartiennent-elles aux 5 régions les plus touchées ? Calculez la corrélation entre
« nombre d'événements » et « superficie de l'unité » aux deux mailles. Laquelle des
deux cartes présenteriez-vous à un ministre — et quelle phrase mettriez-vous en note
de bas de page ?
:::

::: {.callout-note}
## Exercice 3 — Le piège de l'unité (Module 3)

Calculez, pour chaque région, l'**anomalie** de température : écart entre la moyenne
de la dernière année du fichier et la moyenne de toute la période. Faites-le une
première fois sur `era5_brut` (Kelvin) et une seconde sur `era5_cmr` (Celsius).

**Question de méthode.** Comparez les deux résultats. Pourquoi sont-ils identiques ?
Quelle conséquence pratique cela a-t-il sur la détectabilité d'un oubli de conversion ?
Construisez ensuite un calcul où l'oubli **serait** visible.
:::

::: {.callout-note}
## Exercice 4 — Le piège de la moyenne non pondérée (Modules 4 et 5)

La série nationale du Module 4 est une moyenne **non pondérée** des dix régions.
Recalculez-la en pondérant chaque région par sa superficie (`st_area()` après
reprojection en UTM 32N ou 33N).

**Question de méthode.** De combien de dixièmes de degré les deux séries diffèrent-elles ?
Laquelle répond à la question « quelle est la température moyenne du territoire
camerounais ? », et laquelle à « quelle est la température moyenne d'une région
camerounaise ? ». Quelle troisième pondération faudrait-il pour répondre à « quelle
température subit un Camerounais moyen ? », et où trouver la donnée nécessaire ?
:::

::: {.callout-note}
## Exercice 5 — Le piège de la variance non estimable (Module 5)

Modifiez le seuil d'exclusion : au lieu de retirer les communes à une seule grappe,
retirez celles qui ont **moins de trois grappes**. Réajustez le modèle.

**Question de méthode.** Combien de communes perdez-vous ? Le gain moyen de précision
augmente-t-il ou diminue-t-il, et pourquoi ? Que devient la carte : plus fiable, ou
simplement plus vide ? Rédigez en trois lignes la note méthodologique que vous
joindriez à cette carte.
:::

::: {.callout-note}
## Exercice 6 — Le piège de la colinéarité (Modules 6 et 7)

Ajustez un second modèle de Fay-Herriot avec **une seule** covariable
(`insecure_direct ~ lc_13_urbain_adm2`), puis un troisième avec les deux covariables
les plus corrélées **entre elles** que vous aurez repérées dans la matrice du Module 6.

**Question de méthode.** Comparez les `AIC` et `BIC` des trois modèles — et rappelez
pourquoi ces valeurs n'ont de sens qu'en comparaison. Les coefficients du troisième
modèle changent-ils de signe par rapport aux corrélations simples ? Que signifierait
une telle inversion ?
:::

::: {.callout-note}
## Exercice 7 — Le piège de la résolution (Module 9)

Sur la carte de grille du Module 9, calculez pour chaque commune l'**écart-type des
valeurs prédites** de ses cellules, puis cartographiez-le.

**Question de méthode.** Que mesure exactement cette carte : l'hétérogénéité interne
réelle de la commune, ou l'hétérogénéité de ses covariables ? Une commune dont
l'écart-type est nul est-elle homogène, ou simplement couverte par une seule classe
d'occupation du sol ? Formulez la légende honnête de cette carte.
:::

::: {.callout-note}
## Exercice 8 — Le piège de la population uniforme (Module 10)

*À faire lorsque `DS.geojson` sera disponible, ou dès aujourd'hui en le transposant à
un découpage présent dans `datasets/`.* Reprenez le calcul de population non couverte
du 10.3, qui suppose la population uniformément répartie dans chaque district.
Refaites-le en croisant les tampons avec une **grille de population** (WorldPop 100 m,
J08) par `exact_extract(fun = "sum")`.

**Question de méthode.** De combien les deux estimations diffèrent-elles ? Dans quel
sens l'hypothèse d'uniformité se trompe-t-elle, et pourquoi cette direction n'est-elle
pas aléatoire ?
:::

## Prolongements vers J11

::: {.callout-note}
## Ce que la journée ouvre

**Vers la restitution (J11).** Les trois familles de données du jour se prêtent à trois
registres d'argumentation différents devant un décideur : l'événementiel raconte une
**dynamique** (ce qui s'est passé, et quand), la réanalyse installe un **contexte**
(structurel, lent, incontestable), l'enquête modélisée fournit un **ciblage**
(où affecter des moyens). Le J11 travaille l'assemblage des trois en un argumentaire
chiffré, et la manière de dire l'incertitude sans se faire oublier.

**Trois compétences directement réutilisables dans les mini-projets :**

1. **La chaîne événement → polygone → carte.** Applicable telle quelle à toute base
   géolocalisée : structures sanitaires, écoles, incidents, prix de marché, points
   d'eau. Le piège de la jointure par libellé s'y reproduira à l'identique.
2. **La chaîne enquête → estimation directe → modèle → carte.** C'est l'ossature d'une
   carte de pauvreté, de scolarisation ou d'accès à l'eau à une maille fine. Il faut
   trois ingrédients : les poids, les grappes, une covariable connue partout.
3. **Le vocabulaire de l'incertitude.** RMSE, EQM, intervalle, taille d'échantillon,
   commune non estimable. C'est ce qui distingue une carte qu'on peut défendre en
   réunion d'une carte qu'on doit retirer dès la première question.

**Trois extensions techniques à explorer après l'atelier :**

- **Isochrones réels** par réseau routier (`osrm`, OpenRouteService), pour remplacer
  les tampons euclidiens du Module 10.
- **Modèle unitaire** (`povmap`, EBP) au lieu du modèle d'aire, quand on dispose des
  microdonnées et d'un recensement — la méthode du dépôt d'origine.
- **Autocorrélation spatiale** : ajouter un effet aléatoire **spatialement corrélé**
  au modèle de Fay-Herriot (SFH), pour que deux communes voisines s'informent
  mutuellement. C'est le prolongement naturel du constat que les cartes du Module 8
  montrent des blocs contigus.

**Une question à emporter.** Toutes les cartes de cette journée ont été produites à
partir de données que quelqu'un d'autre a construites : ACLED code des dépêches, ERA5
fait tourner un modèle, l'EHCVM interroge des ménages selon un plan. Avant de
présenter l'une de ces cartes, la question n'est jamais « est-elle jolie ? » mais
**« qu'est-ce qui a été mesuré, par qui, sur quoi, et que reste-t-il non mesuré ? »**
:::

```{r}
#| label: chunk-fin
cat("=== FIN DE LA JOURNEE J10 ===\n\n")
cat("Sorties produites dans outputs/ :", length(list.files("outputs")), "fichiers\n")
print(list.files("outputs"))
cat("\nSession :\n")
cat("  R          :", R.version.string, "\n")
cat("  sf         :", as.character(packageVersion("sf")), "\n")
cat("  terra      :", as.character(packageVersion("terra")), "\n")
cat("  tmap       :", as.character(packageVersion("tmap")),
    ifelse(packageVersion("tmap") >= "4.0.0", "(API 4, OK)",
           "(ATTENTION : API 3, les cartes echoueront)"), "\n")
cat("  survey     :", as.character(packageVersion("survey")), "\n")
cat("  sae        :", as.character(packageVersion("sae")), "\n")
```





