---
title: "J08 · Compter chaque habitant : la grille de population — démonstration formateur"
subtitle: "Atelier IFORD × GDSG 2026 · Yaoundé · Référents : E. Darin, R. Dzita, M. Teda, J.S. Alogo — Support : R. Elandi"
author: "Geospatial Data Science Group — IFORD"
format:
  html:
    toc: true
    toc-depth: 2
    toc-location: left
    number-sections: false
    code-tools: true
    code-fold: false
    df-print: paged
execute:
  eval: true       # exécute le code ET affiche les sorties
  echo: true
  error: true      # un chunk en erreur n'interrompt pas le rendu
  warning: true    # PHASE DE TEST : avertissements visibles (repasser a false
                   # pour la version distribuee aux participants si trop bavard)
  message: true
  fig-width: 8
  fig-height: 5
---

::: {.callout-note}
## Comment lire ce document

Ce rapport est le **miroir exécuté** de `scripts/script_formateur_J08.R` : chaque
section montre le code **et sa sortie**. Ce dossier est **autonome** : ouvrez-le
directement dans RStudio (ou double-cliquez le `.qmd`). Les données sont dans le
sous-dossier `datasets/` et les sorties vont dans `outputs/` — **tous les chemins
sont relatifs à ce dossier**.

1. Une fois : `source("install_packages_day.R")` (packages du jour).
2. Vérifier que `datasets/` contient bien les fichiers listés dans
   `datasets/LISEZMOI.md`.
3. Cliquer **Render**. Les imports protégés par `file.exists()` laissent le rendu
   aboutir même si une donnée manque (la sortie concernée affiche alors un
   message).

Les blocs marqués « code de référence, non exécuté » sont volontairement en
`eval: false` : soit ils dépendent d'une interaction humaine (`mapedit`), soit
ils produisent un widget interactif trop lourd pour un document distribué, soit
les données qu'ils réclament ne sont pas sur le poste. La raison est écrite à
chaque fois.
:::

## La question de la journée

> **Combien d'habitants dans ce quartier, ce bassin versant, ce rayon de 5 km
> autour de ce centre de santé ?**

Aucun recensement ne répond à cette question. Le recensement livre des effectifs
par **unité administrative** — région, département, arrondissement — et ces
unités ne coïncident presque jamais avec le territoire d'une décision : une aire
de santé, une zone inondée, un périmètre de campagne vaccinale, un rayon de
marche de 5 km.

Une **grille de population** répond à cette question. C'est un raster dont chaque
cellule — ici 100 m × 100 m — porte un **effectif estimé d'habitants**. Comme
c'est une grille régulière, on peut la découper selon *n'importe quelle* forme :
un polygone dessiné à la main, l'emprise d'une inondation, un tampon autour d'un
point.

Le prix à payer est double, et c'est le cœur de la journée :

1. **Une grille est un modèle, pas une observation.** Personne n'a compté les
   habitants de la cellule. Un modèle a redistribué un total administratif sur des
   covariables (bâti, routes, occupation du sol, lumières nocturnes).
2. **Deux grilles sérieuses ne donnent pas le même chiffre.** WorldPop et GHS-POP
   sont construits sur des recensements différents, des covariables différentes et
   des méthodes différentes. Le module 7 mesure l'écart, région par région.

La journée va donc du tableau administratif (module 1) à la grille (modules 3 à
5), puis interroge la grille elle-même : sa maille (module 6), sa source
(module 7), sa fabrique (module 8), son usage libre (module 9).

## Les paquets de la journée

Neuf paquets chargés, plus deux appelés en notation qualifiée dans un seul bloc
non exécuté. Tous sont installés par `install_packages_day.R`.

| Paquet | Rôle | À quoi il sert ici |
|---|---|---|
| **`terra`** | rasters | `rast()`, `crop()`, `mask()`, `global()`, `mosaic()`, `project()` — c'est le paquet central du jour |
| **`sf`** | vecteurs (*Simple Features*) | lire le GeoPackage GADM, reprojeter, mesurer les superficies |
| **`exactextractr`** | statistiques zonales | `exact_extract()` : somme d'un raster par polygone, **pondérée par la fraction de cellule** |
| **`dplyr`** | grammaire des tableaux | `filter`, `mutate`, `left_join`, `arrange` |
| **`tidyr`** | remise en forme | `pivot_longer()` pour la structure par âge |
| **`readr`** | import CSV | `read_csv()`, `write_csv()` |
| **`ggplot2`** | visualisation | choroplèthes (`geom_sf()`), barres, séries |
| **`tmap`** | cartographie thématique | cartes raster classées, panneaux comparatifs — **API version 4 obligatoire** |
| **`scales`** | mise en forme | séparateurs de milliers, pourcentages, échelle log |
| `mapedit` | dessin interactif | module 9 seulement, en notation `mapedit::`, dans un bloc non exécuté |
| `leaflet` | fond de carte | idem, en notation `leaflet::` |

::: {.callout-important}
## `tmap` doit être en version 4 ou supérieure

Tout le code cartographique de cette journée emploie l'API **tmap 4** :
`tm_raster(col.scale = ..., col.legend = ...)`, `tm_scale_intervals()`,
`tm_legend()`, `tm_title()`. Avec `tmap` 3, **tous** les blocs cartographiques
échouent avec un message du type *« unused argument (col.scale) »*.

`install_packages_day.R` vérifie la version installée et avertit si elle est
inférieure à 4.0.0.
:::

```{r}
#| label: setup
#| include: false
for (d in c("outputs")) dir.create(d, recursive = TRUE, showWarnings = FALSE)
suppressPackageStartupMessages(library(sf))
sf::sf_use_s2(FALSE)
```

::: {.callout-note}
## Un réglage technique, posé une fois pour toutes

Ce document commence par `sf::sf_use_s2(FALSE)`.

Par défaut, `sf` traite les coordonnées en degrés sur une **sphère**, via la
bibliothèque *s2*. C'est mathématiquement plus juste, mais beaucoup plus exigeant
sur la propreté des géométries : la moindre auto-intersection fait échouer le
calcul. Les découpages administratifs réels — GADM compris — comportent
régulièrement des sommets dupliqués et des micro-auto-intersections héritées de
la numérisation. On repasse donc au moteur **planaire** (GEOS), plus tolérant, et
on répare à la lecture avec `st_make_valid()`.

**Ce que cela n'autorise pas** : mesurer sur des degrés. Toute superficie de ce
document est calculée **après reprojection en UTM 33N (EPSG:32633)**, jamais en
EPSG:4326.
:::

```{r}
#| label: chunk-packages
################################################################################
# ATELIER IFORD x GDSG 2026 - DONNEES SPATIALES, ANALYSE ET MANIPULATION DANS R
# J08 : Compter chaque habitant - la grille de population
################################################################################

suppressPackageStartupMessages({
  library(sf)
  library(dplyr)
  library(ggplot2)
  library(tidyr)
  library(readr)
  library(terra)
  library(tmap)
  library(exactextractr)
  library(scales)
})

# tmap : mode statique. Le mode "view" produit un widget interactif qui
# embarque les geometries dans le HTML (plusieurs dizaines de Mo). Il est
# reserve aux blocs non executes, en salle et en direct.
tmap_mode("plot")

cat("Version de tmap :", as.character(packageVersion("tmap")), "\n")
cat("Version de terra :", as.character(packageVersion("terra")), "\n")
cat("Repertoire de travail :", getwd(), "\n")
```

# Module 1 — Du tableau à la grille : ce qu'un choroplèthe ne dit pas

## 1.1 Les deux sources et leur unité d'observation

Deux fichiers, deux natures très différentes :

- `cmr_admpop_adm1_2025.csv` — le **Common Operational Dataset — Population
  Statistics** (COD-PS) du Cameroun, publié sur HDX. Unité d'observation : **la
  région administrative** (ADM1). Dix lignes. Chaque ligne porte un effectif
  total, un effectif par sexe, et la ventilation par tranche d'âge quinquennale.
  C'est un **tableau**, sans géométrie.
- `gadm41_CMR.gpkg` — les limites administratives GADM 4.1, en GeoPackage
  multicouche : `ADM_ADM_0` (le pays), `ADM_ADM_1` (10 régions), `ADM_ADM_2`
  (58 départements), `ADM_ADM_3`. C'est une **géométrie**, sans démographie.

Le premier geste de toute cartographie thématique est de les joindre. C'est aussi
le geste où l'on perd silencieusement des lignes.

```{r}
#| label: chunk-lecture-csv
# --- Lecture du tableau administratif ---------------------------------------
# Source : https://data.humdata.org/dataset/cod-ps-cmr
pop_adm1 <- read_csv("datasets/cmr_admpop_adm1_2025.csv", show_col_types = FALSE)

# INSTRUMENTATION : ce que le fichier contient reellement.
# Regle : le fichier de donnees fait autorite, jamais le code.
cat("cmr_admpop_adm1_2025.csv\n")
cat("  lignes   :", nrow(pop_adm1), "\n")
cat("  colonnes :", ncol(pop_adm1), "\n")
cat("  noms     :", paste(names(pop_adm1), collapse = " | "), "\n")
cat("  NA total :", sum(is.na(pop_adm1)), "\n")
```

```{r}
#| label: chunk-lecture-gpkg
# --- Lecture des limites administratives ------------------------------------
# Le GeoPackage est MULTICOUCHE : on inspecte avant de lire.
print(st_layers("datasets/gadm41_CMR.gpkg"))

cmr1 <- st_read("datasets/gadm41_CMR.gpkg", layer = "ADM_ADM_1", quiet = TRUE) |>
  st_make_valid()

# INSTRUMENTATION : structure, CRS, validite.
cat("\nCouche ADM_ADM_1\n")
cat("  entites          :", nrow(cmr1), "\n")
cat("  colonnes         :", paste(names(cmr1), collapse = " | "), "\n")
cat("  CRS              :", st_crs(cmr1)$input, "\n")
cat("  geometries valides :", sum(st_is_valid(cmr1)), "/", nrow(cmr1), "\n")
cat("  emprise          :", paste(round(as.numeric(st_bbox(cmr1)), 3),
                                  collapse = " | "), "\n")
print(cmr1 |> st_drop_geometry() |> select(any_of(c("GID_1", "NAME_1"))))
```

## 1.2 Choisir la clé de jointure : `ADM1_FR` ou `ADM1_EN` ?

Le CSV porte **deux** colonnes de nom de région, l'une en français
(`ADM1_FR`), l'autre en anglais (`ADM1_EN`). GADM n'en porte qu'une, `NAME_1`.
Laquelle des deux correspond ?

La question n'est pas rhétorique. Le Cameroun est bilingue et les deux
nomenclatures diffèrent réellement : *Adamaoua* / *Adamawa*, *Extrême-Nord* /
*Far North*, *Littoral* / *Littoral*. Un `left_join()` sur la mauvaise colonne
**ne lève aucune erreur** : il remplit la colonne de population de `NA`, et la
carte qui suit affiche dix polygones vides — ou pire, quelques polygones
renseignés et le reste en blanc, ce qui passe pour un résultat.

On ne devine pas : on compte.

```{r}
#| label: chunk-cle-comparaison
# --- Comparer les deux nomenclatures AVANT de joindre -----------------------
cat("GADM NAME_1 :\n"); print(sort(cmr1$NAME_1))
cat("\nCSV ADM1_EN :\n"); print(sort(pop_adm1$ADM1_EN))
cat("\nCSV ADM1_FR :\n"); print(sort(pop_adm1$ADM1_FR))

# Combien de noms GADM trouvent preneur dans chaque colonne candidate ?
n_match_en <- sum(cmr1$NAME_1 %in% pop_adm1$ADM1_EN)
n_match_fr <- sum(cmr1$NAME_1 %in% pop_adm1$ADM1_FR)

cat("\nAppariements NAME_1 -> ADM1_EN :", n_match_en, "/", nrow(cmr1), "\n")
cat("Appariements NAME_1 -> ADM1_FR :", n_match_fr, "/", nrow(cmr1), "\n")
cat("\nNoms GADM absents de ADM1_EN :",
    paste(setdiff(cmr1$NAME_1, pop_adm1$ADM1_EN), collapse = ", "), "\n")
cat("Noms GADM absents de ADM1_FR :",
    paste(setdiff(cmr1$NAME_1, pop_adm1$ADM1_FR), collapse = ", "), "\n")

# La cle n'est PAS ecrite en dur : elle est choisie par les donnees.
cle_retenue <- if (n_match_en >= n_match_fr) "ADM1_EN" else "ADM1_FR"
cle_ecartee <- setdiff(c("ADM1_EN", "ADM1_FR"), cle_retenue)
cat("\n>>> Cle de jointure retenue :", cle_retenue,
    "  (cle ecartee :", cle_ecartee, ")\n")
```

::: {.callout-tip}
## Pourquoi ne pas écrire la clé en dur ?

Le script source de cette journée écrivait `by = c("NAME_1" = "ADM1_FR")`. C'est
peut-être juste — mais c'est une **affirmation**, pas une vérification. Si demain
GADM change de nomenclature, ou si le COD-PS est republié avec des libellés
révisés, la jointure tombe en silence et la carte devient fausse sans que rien ne
prévienne.

Le code ci-dessus fait le contraire : il **mesure** le nombre d'appariements de
chaque candidate et choisit celle qui gagne, en affichant le décompte. C'est trois
lignes de plus, et cela rend la jointure auto-diagnostique. Le décompte imprimé
au rendu est la preuve que la jointure est complète — ou l'alerte qu'elle ne
l'est pas.

Règle générale : **ne jamais joindre sur un libellé sans avoir compté les
non-appariements.** Et si aucune des deux colonnes n'apparie tout, la solution
n'est pas de bricoler la casse ou les accents, mais d'écrire une **table de
correspondance à la main** : c'est une décision de méthode, elle doit être
visible.
:::

```{r}
#| label: chunk-jointure
# --- Jointure --------------------------------------------------------------
# On part de la COUCHE GEOGRAPHIQUE et on lui adjoint le tableau.
# L'inverse (tableau |> left_join(couche)) perd la classe sf et la geometrie.
pop_adm1 <- pop_adm1 |> mutate(cle_region = .data[[cle_retenue]])

cmr1_pop <- cmr1 |>
  left_join(
    pop_adm1 |> select(cle_region, any_of(c("ADM1_PCODE", "T_TL", "F_TL", "M_TL"))),
    by = c("NAME_1" = "cle_region")
  )

# INSTRUMENTATION OBLIGATOIRE apres jointure : effectifs et NA.
cat("Lignes avant jointure :", nrow(cmr1), "\n")
cat("Lignes apres jointure :", nrow(cmr1_pop), "\n")
cat("Regions sans effectif (NA dans T_TL) :", sum(is.na(cmr1_pop$T_TL)), "\n")
cat("Lignes du CSV jamais appariees :",
    sum(!pop_adm1$cle_region %in% cmr1$NAME_1), "\n")
cat("Population totale jointe :",
    format(sum(cmr1_pop$T_TL, na.rm = TRUE), big.mark = " "), "\n")
```

::: {.callout-warning}
## Trois compteurs, trois pathologies différentes

- **Lignes avant ≠ lignes après** → la jointure a **dupliqué** des polygones : la
  clé n'est pas unique du côté du tableau. Toute somme calculée ensuite
  double-compte.
- **NA dans `T_TL`** → des polygones n'ont **pas** trouvé leur ligne. Ils
  apparaîtront en gris sur la carte (§ 1.4), jamais à zéro.
- **Lignes du CSV jamais appariées** → le tableau contient des unités que la carte
  ignore. Cas classique : le tableau a 12 « régions d'enquête » quand la carte en
  a 10, parce que Douala et Yaoundé y figurent comme entités séparées. Aucun
  traitement de chaîne ne devine cela.

Les trois se lisent en trois `cat()`. Aucun ne lève d'erreur si on ne les écrit
pas.
:::

## 1.3 Le choroplèthe de la population totale

```{r}
#| label: chunk-carte-choropleth
carte_choropleth <- ggplot(cmr1_pop) +
  geom_sf(aes(fill = T_TL), colour = "white", linewidth = 0.3) +
  scale_fill_viridis_c(
    option   = "plasma",
    labels   = label_comma(big.mark = " "),
    na.value = "grey80"          # regle : pas de donnee = GRIS, pas zero
  ) +
  labs(
    title    = "Population par region, Cameroun 2025",
    subtitle = "Common Operational Dataset - Population Statistics (COD-PS)",
    fill     = "Habitants",
    caption  = "Gris = region sans effectif apparie"
  ) +
  theme_minimal()

print(carte_choropleth)

ggsave("outputs/J08_choropleth_population_adm1.png", carte_choropleth,
       width = 7, height = 6, dpi = 180)
```

::: {.callout-note}
## Interprétation — carte choroplèthe de la population régionale

**Ce que la figure code.** La couleur de chaque polygone code `T_TL`, l'**effectif
total de population résidente** projeté pour 2025 par le COD-PS, pour la région
entière. Ce n'est ni une densité, ni un taux : c'est un **volume**. Une région
grande et peu peuplée peut afficher la même couleur qu'une région petite et dense.
Les polygones gris n'ont **pas** d'effectif apparié : ils ne sont pas à zéro, ils
sont **non renseignés**.

**Ce que les choix techniques font.** La palette `viridis`/`plasma` est
**séquentielle** : une seule direction, du sombre au clair, adaptée à une grandeur
qui n'a qu'un sens de lecture (plus ou moins d'habitants). On n'emploierait une
palette **divergente** (deux teintes opposées de part et d'autre d'un centre) que
si la variable avait un point d'équilibre naturel — ce sera le cas du ratio F/H au
module 2. L'échelle est **continue**, donc sans discrétisation : chaque valeur a
sa nuance. C'est un choix qui montre honnêtement le continuum, mais rend la
lecture de valeurs précises difficile — pour cela, il faut discrétiser (module 3).
`na.value = "grey80"` est ce qui empêche `ggplot2` de faire disparaître un polygone
sans donnée dans le fond blanc.

**Ce qui se lit.** La hiérarchie des poids démographiques régionaux : quelles
régions concentrent le plus d'habitants, et l'écart entre les extrêmes. Le
regroupement visuel des régions les plus peuplées, quand il existe, suggère un
axe de peuplement.

**Ce qui ne se lit pas.** *Rien* de la répartition **à l'intérieur** d'une région.
Une région dont 80 % des habitants vivent dans une seule agglomération et une
région uniformément peuplée reçoivent exactement la même couleur. C'est
précisément la limite que la grille de population, à partir du module 3, va
lever. Ne se lit pas non plus la **densité** : la surface du polygone n'est pas
neutralisée.
:::

::: {.callout-tip}
## En quoi le spatial est utile ici — et ce qu'il ne fait pas encore

À ce stade, la carte n'apporte presque **rien** que le tableau ne contienne : dix
lignes triées par effectif décroissant donnent la même hiérarchie, en plus précis.
Ce que la carte ajoute est la **contiguïté** — voir que les régions les plus
peuplées se touchent, ou au contraire s'opposent d'un bout à l'autre du pays. Un
bloc contigu de fortes valeurs n'est pas explicable par les caractéristiques
propres de chaque région : il signale quelque chose que les régions partagent
*parce qu'elles sont voisines* (un couloir de peuplement, une façade maritime, un
climat).

C'est peu. Le vrai apport du spatial commence quand on quitte le polygone
administratif — c'est-à-dire au module 3.
:::

## 1.4 Le contre-exemple : la même carte avec la mauvaise clé

Pour rendre la panne visible, on refait délibérément la jointure avec la clé
**écartée**. Le code ne change pas d'une virgule ; seul le nom de la colonne
change.

```{r}
#| label: chunk-contre-exemple-cle
cmr1_faux <- cmr1 |>
  left_join(
    pop_adm1 |>
      mutate(cle_fausse = .data[[cle_ecartee]]) |>
      select(cle_fausse, T_TL),
    by = c("NAME_1" = "cle_fausse")
  )

cat("Jointure sur", cle_ecartee, ":", sum(is.na(cmr1_faux$T_TL)),
    "regions sur", nrow(cmr1_faux), "sans effectif\n")
cat("Population totale obtenue :",
    format(sum(cmr1_faux$T_TL, na.rm = TRUE), big.mark = " "),
    "  (au lieu de ", format(sum(cmr1_pop$T_TL, na.rm = TRUE), big.mark = " "),
    ")\n", sep = "")

carte_fausse <- ggplot(cmr1_faux) +
  geom_sf(aes(fill = T_TL), colour = "white", linewidth = 0.3) +
  scale_fill_viridis_c(option = "plasma", labels = label_comma(big.mark = " "),
                       na.value = "grey80") +
  labs(
    title    = paste0("CONTRE-EXEMPLE : jointure sur ", cle_ecartee),
    subtitle = "Aucune erreur R n'a ete levee. Le gris est la seule alerte.",
    fill     = "Habitants"
  ) +
  theme_minimal()

print(carte_fausse)

ggsave("outputs/J08_cle_jointure_contre_exemple.png", carte_fausse,
       width = 7, height = 6, dpi = 180)
```

::: {.callout-important}
## Interprétation — le contre-exemple

**Ce que la figure code.** La même variable que la carte précédente, jointe sur la
colonne de nom qui *ne correspond pas* à la nomenclature GADM.

**Ce que les choix techniques font.** `left_join()` conserve **toutes** les lignes
de gauche — c'est ce qui le rend sûr pour une couche géographique (on ne perd
jamais un polygone) et dangereux pour l'analyste (on ne perd jamais un polygone,
donc rien ne signale l'échec). Un `inner_join()` aurait fait disparaître les
régions non appariées et la carte aurait eu des trous béants : plus visible, mais
la surface du pays aurait été fausse. `na.value = "grey80"` est ici le dispositif
d'alerte : sans lui, `ggplot2` peint les `NA` en gris très clair, presque
confondu avec le fond.

**Ce qui se lit.** Le nombre de régions grises, et l'effondrement du total imprimé
juste au-dessus.

**Ce qui ne se lit pas.** Le fait que ce soit une erreur, si l'on n'a pas le total
de référence. Une carte partiellement grise ressemble beaucoup à une carte
« données manquantes dans certaines régions », situation banale et acceptée. C'est
la raison pour laquelle le compteur `sum(is.na(...))` doit être imprimé **avant**
de tracer, pas après.
:::

# Module 2 — Lire la structure démographique

Le COD-PS ne donne pas qu'un total : il donne la ventilation par **sexe** et par
**tranche d'âge quinquennale**. C'est ce qui distingue une source démographique
d'un simple dénombrement, et c'est précisément ce que les grilles de population
des modules suivants **ne savent pas faire**.

## 2.1 Le ratio femmes / hommes

```{r}
#| label: chunk-ratio-fm
cmr1_pop <- cmr1_pop |>
  mutate(ratio_fm = F_TL / M_TL)

# INSTRUMENTATION : la variable derivee est-elle plausible ?
cat("Ratio F/H : min =", round(min(cmr1_pop$ratio_fm, na.rm = TRUE), 3),
    "| median =", round(median(cmr1_pop$ratio_fm, na.rm = TRUE), 3),
    "| max =", round(max(cmr1_pop$ratio_fm, na.rm = TRUE), 3), "\n")
cat("Regions avec ratio manquant :", sum(is.na(cmr1_pop$ratio_fm)), "\n")
cat("Ratio national :",
    round(sum(cmr1_pop$F_TL, na.rm = TRUE) / sum(cmr1_pop$M_TL, na.rm = TRUE), 3),
    "\n")

carte_ratio <- ggplot(cmr1_pop) +
  geom_sf(aes(fill = ratio_fm), colour = "white", linewidth = 0.3) +
  scale_fill_gradient2(
    low      = "#2166AC",
    mid      = "white",
    high     = "#B2182B",
    midpoint = 1,                # valeur d'equilibre d'un ratio F/H
    labels   = label_number(accuracy = 0.01),
    na.value = "grey80"
  ) +
  labs(
    title    = "Ratio femmes / hommes par region, Cameroun 2025",
    subtitle = "Blanc = parite exacte (1,00) ; bleu = moins de femmes ; rouge = plus de femmes",
    fill     = "F / H"
  ) +
  theme_minimal()

print(carte_ratio)

ggsave("outputs/J08_ratio_femmes_hommes_adm1.png", carte_ratio,
       width = 7, height = 6, dpi = 180)
```

::: {.callout-note}
## Interprétation — ratio femmes / hommes

**Ce que la figure code.** Le rapport `F_TL / M_TL`, c'est-à-dire le nombre de
femmes **résidentes** pour un homme résident, tous âges confondus, dans chaque
région. Attention à la définition : ce n'est pas le *rapport de masculinité* des
démographes (qui s'écrit habituellement hommes pour 100 femmes, et se calcule
souvent à la naissance) ; c'est son inverse, sur l'ensemble de la population.
Deux indicateurs voisins, deux lectures opposées.

**Ce que les choix techniques font.** La palette est **divergente** :
`scale_fill_gradient2()` avec `midpoint = 1`. C'est le choix décisif de cette
carte. Une palette séquentielle aurait rangé les régions du « moins » au « plus »
sans marquer le seuil ; la divergente pose la **parité comme référence** et fait
apparaître, en teinte et en intensité, de quel côté et de combien chaque région
s'en écarte. Le blanc n'est pas « peu de femmes » : c'est « autant de femmes que
d'hommes ». Le `midpoint` est un **choix éditorial** : le fixer à la moyenne
nationale au lieu de 1 raconterait une autre histoire (l'écart à la moyenne du
pays, et non l'écart à l'équilibre démographique).

**Ce qui se lit.** Les déséquilibres de sexe entre régions, et leur sens. Un
excédent féminin régional s'interprète le plus souvent comme la trace d'une
**migration de travail masculine** sortante ; un excédent masculin, comme une
zone d'arrivée (pôle économique, chantier, zone militaire ou minière).

**Ce qui ne se lit pas.** L'âge : un déséquilibre concentré sur les 20-40 ans
(migration) et un déséquilibre étalé sur tous les âges (surmortalité masculine)
donnent le même ratio global. Ne se lit pas non plus l'ampleur *démographique* du
phénomène : une région peu peuplée avec un fort écart occupe autant de surface
colorée qu'une région très peuplée avec le même écart. Enfin, un ratio est un
rapport de deux estimations projetées : son incertitude n'est pas affichée.
:::

## 2.2 La part des moins de 15 ans

```{r}
#| label: chunk-part-jeunes
# Les colonnes d'age sont T_00_04, T_05_09, ... T_80Plus. On ne les ecrit pas
# en dur : on verifie leur presence avant de sommer.
cols_jeunes <- intersect(c("T_00_04", "T_05_09", "T_10_14"), names(pop_adm1))
cat("Colonnes d'age 0-14 trouvees :", paste(cols_jeunes, collapse = ", "),
    "  (", length(cols_jeunes), "/3 )\n", sep = "")

jeunes <- pop_adm1 |>
  mutate(
    jeunes_0_14     = rowSums(across(all_of(cols_jeunes)), na.rm = TRUE),
    part_jeunes_pct = 100 * jeunes_0_14 / T_TL
  ) |>
  select(cle_region, jeunes_0_14, part_jeunes_pct)

cmr1_pop <- cmr1_pop |>
  left_join(jeunes, by = c("NAME_1" = "cle_region"))

cat("Regions sans part de jeunes :", sum(is.na(cmr1_pop$part_jeunes_pct)), "\n")
cat("Part nationale des 0-14 ans :",
    round(100 * sum(cmr1_pop$jeunes_0_14, na.rm = TRUE) /
                sum(cmr1_pop$T_TL, na.rm = TRUE), 1), "%\n")
print(cmr1_pop |> st_drop_geometry() |>
        select(NAME_1, T_TL, jeunes_0_14, part_jeunes_pct) |>
        arrange(desc(part_jeunes_pct)))

carte_jeunes <- ggplot(cmr1_pop) +
  geom_sf(aes(fill = part_jeunes_pct), colour = "white", linewidth = 0.3) +
  scale_fill_viridis_c(option = "magma", na.value = "grey80") +
  labs(
    title    = "Part de la population de moins de 15 ans",
    subtitle = "Cameroun, 2025 - COD-PS",
    fill     = "% 0-14 ans"
  ) +
  theme_minimal()

print(carte_jeunes)

ggsave("outputs/J08_part_population_jeune_adm1.png", carte_jeunes,
       width = 7, height = 6, dpi = 180)
```

::: {.callout-note}
## Interprétation — part des moins de 15 ans

**Ce que la figure code.** Le rapport `(T_00_04 + T_05_09 + T_10_14) / T_TL`,
exprimé en pourcentage. Définition exacte : **proportion d'enfants de 0 à 14 ans
révolus dans la population résidente totale** de la région. Ce n'est pas le taux
de natalité, ni le taux de dépendance des jeunes (qui rapporte les 0-14 ans à la
population de 15-64 ans, un dénominateur différent, et donne donc des valeurs
sensiblement plus élevées).

**Ce que les choix techniques font.** Palette **séquentielle** `magma` : la part
de jeunes n'a pas de point d'équilibre naturel, donc pas de divergente. Échelle
**continue** et non discrétisée : sur dix unités seulement, une discrétisation en
quantiles créerait des classes d'une ou deux régions, ce qui donnerait
l'apparence de seuils là où il n'y a qu'un continuum. La normalisation par `T_TL`
est le choix essentiel : elle transforme un **volume** (nombre d'enfants) en
**proportion**, ce qui rend les régions comparables entre elles indépendamment de
leur taille.

**Ce qui se lit.** Le gradient de jeunesse démographique entre régions : les
régions à forte fécondité et faible espérance de vie ressortent nettement, et
elles se touchent généralement, ce qui est l'indice d'un régime démographique
régional et non d'une particularité locale.

**Ce qui ne se lit pas.** La cause : une forte part de jeunes peut venir d'une
fécondité élevée, d'une mortalité adulte élevée, ou d'une émigration des adultes.
Les trois se ressemblent sur cette carte. Ne se lit pas non plus l'effectif : 40 %
de jeunes dans une région de 500 000 habitants et 30 % dans une région de
4 millions ne représentent pas du tout le même nombre d'écoles à construire —
c'est la carte du module 1 qu'il faut lire à côté.
:::

::: {.callout-tip}
## En quoi le spatial est utile ici

Le tableau imprimé au-dessus de la carte donne le classement exact — la carte est
moins précise que lui. Ce qu'elle apporte, et que le tableau ne contient pas :

- **la contiguïté** : les régions les plus jeunes forment-elles un bloc ? Si oui,
  la variable à expliquer n'est plus « pourquoi cette région ? » mais « pourquoi
  cette *zone* ? » — et les candidats deviennent le climat, l'histoire du
  peuplement, l'accès à la scolarisation, non les politiques régionales ;
- **l'écart entre deux cartes** : superposer mentalement cette carte et celle du
  ratio F/H révèle les régions à la fois jeunes et déficitaires en hommes, profil
  typique d'un espace d'émigration de travail. Aucun des deux tableaux, pris seul,
  ne le montre ;
- **le repérage de ce qui manque** : un polygone gris se voit immédiatement sur
  une carte, jamais dans un tri décroissant qui le relègue en fin de liste.
:::

## 2.3 Deux pyramides des âges comparées

```{r}
#| label: chunk-pyramide
# Les deux regions comparees ne sont pas ecrites en dur : on prend celle qui a
# la plus forte part de jeunes et celle qui a la plus faible. Le code reste
# juste quel que soit le millesime du COD-PS.
classement <- cmr1_pop |>
  st_drop_geometry() |>
  filter(!is.na(part_jeunes_pct)) |>
  arrange(desc(part_jeunes_pct))

regions_a_comparer <- c(classement$NAME_1[1],
                        classement$NAME_1[nrow(classement)])
cat("Regions comparees :", paste(regions_a_comparer, collapse = " vs "), "\n")

cols_age <- setdiff(grep("^T_", names(pop_adm1), value = TRUE), "T_TL")
cat("Tranches d'age disponibles :", length(cols_age), "->",
    paste(cols_age, collapse = ", "), "\n")

pop_age <- pop_adm1 |>
  filter(cle_region %in% regions_a_comparer) |>
  select(cle_region, all_of(cols_age)) |>
  pivot_longer(cols = all_of(cols_age),
               names_to = "groupe_age", values_to = "population") |>
  mutate(
    groupe_age = sub("^T_", "", groupe_age),
    groupe_age = gsub("_", "-", groupe_age),
    groupe_age = sub("Plus", "+", groupe_age),
    groupe_age = factor(groupe_age, levels = unique(groupe_age))
  ) |>
  group_by(cle_region) |>
  mutate(part_pct = 100 * population / sum(population, na.rm = TRUE)) |>
  ungroup()

cat("Lignes apres pivot_longer :", nrow(pop_age),
    "( attendu :", length(regions_a_comparer) * length(cols_age), ")\n")

graphique_pyramide <- ggplot(pop_age,
                             aes(x = groupe_age, y = part_pct, fill = cle_region)) +
  geom_col(position = "dodge") +
  scale_fill_brewer(palette = "Set1") +
  labs(
    title    = "Structure par age : deux regions aux profils opposes",
    subtitle = "Part de chaque tranche quinquennale dans la population regionale, 2025",
    x        = "Groupe d'age",
    y        = "% de la population regionale",
    fill     = "Region"
  ) +
  theme_minimal() +
  theme(axis.text.x = element_text(angle = 45, hjust = 1))

print(graphique_pyramide)

ggsave("outputs/J08_pyramide_deux_regions.png", graphique_pyramide,
       width = 8, height = 5, dpi = 180)
```

::: {.callout-note}
## Interprétation — structure par âge comparée

**Ce que la figure code.** La hauteur de chaque barre code la **part** (en %) de
la tranche d'âge quinquennale dans la population **de sa propre région**, et non
l'effectif. C'est la différence décisive avec le graphique du script source, qui
comparait des effectifs bruts : entre une région de 4 millions d'habitants et une
de 1 million, la comparaison des effectifs ne montre que la taille des régions,
jamais leur structure.

**Ce que les choix techniques font.** `pivot_longer()` transforme le tableau
**large** du COD-PS (une colonne par tranche d'âge) en tableau **long** (une ligne
par région × tranche), seule forme que `ggplot2` sait cartographier en barres
groupées. La normalisation par le total régional, faite après `group_by()`, est ce
qui rend les deux profils superposables. `position = "dodge"` juxtapose au lieu
d'empiler : empiler additionnerait deux régions, ce qui n'a aucun sens ici. La
palette est **qualitative** (`Set1`) : deux régions ne sont pas ordonnées l'une
par rapport à l'autre, donc ni séquentielle ni divergente.

**Ce qui se lit.** La forme du régime démographique : une base large et une
décroissance rapide signalent une fécondité élevée et une population jeune ; un
profil plus rectangulaire dans les âges actifs signale une région de destination
migratoire ou de transition démographique plus avancée.

**Ce qui ne se lit pas.** Le sexe — cette ventilation est le total `T_`, alors que
le COD-PS fournit aussi `F_` et `M_` par tranche : une vraie pyramide les
opposerait dos à dos. Ne se lit pas non plus la source de la structure : ce sont
des **projections** 2025 issues d'un modèle de composants (population de base,
fécondité, mortalité, migration), pas un dénombrement. Enfin, un profil régional
moyen écrase l'écart entre son chef-lieu urbain et ses arrondissements ruraux.
:::

::: {.callout-important}
## Ce que les grilles de population ne sauront pas faire

Retenez cette section : à partir du module 3, on travaille sur des rasters qui
donnent un **effectif total par cellule** et **rien d'autre**. Ni sexe, ni âge, ni
ménage. WorldPop publie certes des grilles ventilées par âge et sexe, mais ce ne
sont pas celles de cette journée, et elles sont beaucoup plus incertaines que le
total.

Conséquence pratique : pour estimer une **population scolarisable** dans une zone
dessinée à la main, on ne peut pas lire l'âge dans la grille. La méthode est
d'appliquer à l'effectif total extrait de la grille la **part des 0-14 ans de
l'unité administrative englobante**, calculée ici. C'est une hypothèse forte —
elle suppose la structure par âge homogène à l'intérieur de la région — et c'est
un cas d'école d'**erreur écologique** (module 6). Il faut l'écrire à côté du
chiffre, pas la taire.
:::

# Module 3 — Ouvrir une grille : WorldPop 100 m

## 3.1 Ce qu'est un raster de population

Un raster est une matrice régulière de cellules géoréférencées. Trois propriétés
suffisent à le décrire, et il faut **les vérifier avant tout calcul** :

- l'**emprise** (*extent*) : les coordonnées des quatre bords ;
- le **CRS** : le système de coordonnées de référence, qui dit ce que mesurent
  ces coordonnées (degrés ? mètres ?) ;
- la **résolution** : la taille d'une cellule, exprimée dans l'unité du CRS.

La quatrième propriété est **sémantique** et n'est écrite nulle part dans le
fichier : que représente la valeur d'une cellule ? Pour WorldPop *constrained*,
c'est le **nombre estimé de personnes résidant dans la cellule** — une grandeur
**extensive**, qui s'additionne. Pour un raster de densité ou de température, la
valeur est **intensive** et ne s'additionne pas ; il faudrait la moyenner.
Confondre les deux est l'erreur la plus fréquente sur les rasters.

```{r}
#| label: chunk-lecture-raster-2025
pop_2025 <- rast("datasets/cmr_pop_2025_CN_100m_R2025A_v1.tif")

# INSTRUMENTATION OBLIGATOIRE apres chaque lecture de raster.
cat("cmr_pop_2025_CN_100m_R2025A_v1.tif\n")
cat("  dimensions (lignes, colonnes, couches) :", paste(dim(pop_2025), collapse = " x "), "\n")
cat("  nombre de cellules                      :", format(ncell(pop_2025), big.mark = " "), "\n")
cat("  resolution (unites du CRS)              :", paste(res(pop_2025), collapse = " x "), "\n")
cat("  CRS                                     :", crs(pop_2025, describe = TRUE)$name, "\n")
cat("  code EPSG                               :", crs(pop_2025, describe = TRUE)$code, "\n")
cat("  emprise xmin/xmax                       :", xmin(pop_2025), "/", xmax(pop_2025), "\n")
cat("  emprise ymin/ymax                       :", ymin(pop_2025), "/", ymax(pop_2025), "\n")
cat("  valeur minimale                         :", round(minmax(pop_2025)[1], 4), "\n")
cat("  valeur maximale                         :", round(minmax(pop_2025)[2], 2), "\n")
print(pop_2025)
```

::: {.callout-tip}
## Lire la résolution : « 100 m » n'apparaît nulle part

Si le CRS est **EPSG:4326** (WGS 84), la résolution s'affiche en **degrés**, pas en
mètres — typiquement autour de 0,00083333, soit 1/1200 de degré, soit environ
**92,7 m** à l'équateur. Le nom du fichier annonce 100 m ; le fichier, lui,
travaille en degrés.

Conséquence directe et non négociable : **une cellule n'a pas la même surface au
sud et au nord du Cameroun**. En latitude, le degré vaut toujours ~111 km ; en
longitude, il vaut 111 km × cos(latitude), donc ~110,9 km à 2° N et ~108,2 km à
13° N. Une cellule du Grand Nord est environ 2,5 % moins large qu'une cellule du
Sud.

Cela ne gêne pas la **somme** des effectifs (l'effectif est déjà dans la cellule,
quelle que soit sa taille), mais cela interdit de calculer une densité en divisant
par « nombre de cellules × 0,01 km² ». Pour toute surface, on reprojette — c'est
ce que fait le module 6.
:::

## 3.2 Découper le raster sur le pays et le cartographier

```{r}
#| label: chunk-decoupe-nationale
cmr0 <- st_read("datasets/gadm41_CMR.gpkg", layer = "ADM_ADM_0", quiet = TRUE) |>
  st_make_valid()
cat("Couche ADM_ADM_0 : ", nrow(cmr0), " entite(s), CRS ", st_crs(cmr0)$input, "\n", sep = "")

# crop() reduit a l'emprise rectangulaire ; mask() met a NA hors du polygone.
# Les deux sont necessaires : crop seul laisserait les coins du rectangle.
cmr0_v      <- vect(st_transform(cmr0, crs(pop_2025)))
pop_2025_cmr <- mask(crop(pop_2025, cmr0_v), cmr0_v)

cat("Apres crop + mask :\n")
cat("  cellules            :", format(ncell(pop_2025_cmr), big.mark = " "), "\n")
cat("  cellules non vides  :",
    format(as.integer(global(!is.na(pop_2025_cmr), "sum", na.rm = TRUE)[[1]]),
           big.mark = " "), "\n")
cat("  total national 2025 :",
    format(round(global(pop_2025_cmr, "sum", na.rm = TRUE)$sum), big.mark = " "),
    "habitants\n")
```

```{r}
#| label: chunk-carte-grille-2025
#| fig-height: 7
carte_grille <- tm_shape(pop_2025_cmr) +
  tm_raster(
    col.scale  = tm_scale_intervals(n = 7, style = "quantile",
                                    values = "brewer.yl_or_rd"),
    col.legend = tm_legend(title = "Habitants par cellule")
  ) +
  tm_shape(cmr1) +
  tm_borders(col = "grey40", lwd = 0.4) +
  tm_title("Population carroyee WorldPop constrained 2025 - Cameroun")

print(carte_grille)

tmap_save(carte_grille, "outputs/J08_grille_population_2025.png",
          width = 8, height = 7, dpi = 180)
```

::: {.callout-note}
## Interprétation — la grille WorldPop 2025

**Ce que la figure code.** Chaque pixel affiché code le **nombre estimé
d'habitants résidant dans une cellule de ~100 m de côté**. Pas une densité : un
effectif. Les valeurs typiques sont de l'ordre de quelques unités à quelques
centaines. Les zones blanches sont des cellules à `NA` ou à zéro : WorldPop
*constrained* n'attribue de population **qu'aux cellules où un bâti a été détecté**
sur imagerie satellite — c'est ce que signifie « constrained ».

**Ce que les choix techniques font.** La discrétisation est en **quantiles**
(`style = "quantile"`, 7 classes) : chaque classe contient à peu près le même
nombre de cellules. C'est le seul choix lisible sur une distribution aussi
dissymétrique — la quasi-totalité des cellules peuplées porte de très petites
valeurs et une poignée de cellules urbaines en porte des centaines. Comparons :

- **intervalles égaux** (`style = "equal"`) découperait l'amplitude en 7 tranches
  de largeur identique : plus de 99 % des cellules tomberaient dans la première.
  La carte serait uniformément jaune, avec quelques points rouges. Elle serait
  *exacte* et *illisible* ;
- **Jenks / Fisher** (`style = "jenks"` ou `"fisher"`) chercherait les seuils qui
  minimisent la variance intra-classe : c'est le meilleur compromis quand la
  distribution a des ruptures naturelles, mais les seuils dépendent des données,
  donc **deux cartes Jenks ne sont pas comparables entre elles** ;
- **quantiles** garantit la lisibilité et le remplissage de toutes les classes,
  au prix d'un défaut symétrique : les seuils n'ont **aucune signification
  substantielle**, et une différence de classe peut recouvrir un écart minuscule
  au voisinage d'un seuil dense.

La palette `brewer.yl_or_rd` est **séquentielle** en teinte *et* en luminosité,
donc lisible en niveaux de gris et par la plupart des daltonismes.

**Ce qui se lit.** La géographie réelle du peuplement : les agglomérations
ressortent comme des taches compactes, les axes routiers comme des lignes, les
zones sans bâti détecté restent vides. On voit l'armature urbaine du pays, ce
qu'aucune carte administrative ne montre.

**Ce qui ne se lit pas.** À l'échelle nationale, un pixel de la carte affichée
agrège des centaines de cellules : ce qu'on voit est un **rééchantillonnage
d'affichage**, pas la donnée. Ne se lit pas non plus la **qualité locale** de
l'estimation : la grille est aussi « précise » visuellement là où le modèle est
bon que là où il extrapole. Et l'absence de valeur ne prouve pas l'absence
d'habitants : elle prouve l'absence de bâti **détecté**.
:::

::: {.callout-tip}
## En quoi le spatial est utile ici — la rupture du module 3

C'est ici que la journée bascule. Le choroplèthe du module 1 était une carte
*d'unités* : dix polygones, dix valeurs, une géométrie subie. La grille est une
carte *du phénomène* : le peuplement y apparaît avec sa forme propre —
agglomérations, chapelets le long des routes, vides.

Ce que la grille apporte, et que **aucun** tableau administratif ne contient :

- elle est **découpable à volonté**. Un effectif pour un rayon de 5 km, pour une
  emprise d'inondation, pour une aire de santé : le module 4 le fait en trois
  lignes ;
- elle rend visible l'**hétérogénéité interne** des unités administratives, donc
  elle protège de l'erreur écologique au lieu de l'encourager ;
- elle montre **où il n'y a personne**, information qu'un tableau par région ne
  peut structurellement pas porter.
:::

```{r}
#| label: chunk-carte-interactive-reference
#| eval: false
# ---------------------------------------------------------------------------
# CODE DE REFERENCE - NON EXECUTE
# Raison technique : tmap_mode("view") produit un widget leaflet qui embarque
# le raster et les geometries dans le fichier HTML. Sur une grille nationale a
# 100 m, le document distribue depasserait plusieurs dizaines de Mo et
# deviendrait impossible a ouvrir en salle. A executer en direct, dans la
# console RStudio, pas au rendu.
# ---------------------------------------------------------------------------
tmap_mode("view")

tm_shape(pop_2025_cmr) +
  tm_raster(
    col.scale  = tm_scale_intervals(n = 7, style = "quantile",
                                    values = "brewer.yl_or_rd"),
    col.legend = tm_legend(title = "Habitants par cellule"),
    col_alpha  = 0.8
  ) +
  tm_shape(cmr1) +
  tm_borders(col = "grey30", lwd = 0.5)

tmap_mode("plot")
```

# Module 4 — Extraire un effectif : le Mfoundi en 2015, 2025 et 2030

## 4.1 La séquence `crop` → `mask` → `global`

Trois fonctions, toujours dans cet ordre, et un piège de CRS entre les deux.

```{r}
#| label: chunk-lecture-adm2
cmr2 <- st_read("datasets/gadm41_CMR.gpkg", layer = "ADM_ADM_2", quiet = TRUE) |>
  st_make_valid()

cat("Couche ADM_ADM_2\n")
cat("  departements :", nrow(cmr2), "\n")
cat("  colonnes     :", paste(names(cmr2), collapse = " | "), "\n")
cat("  CRS          :", st_crs(cmr2)$input, "\n")

# Yaounde correspond au departement du Mfoundi (region du Centre).
yaounde <- cmr2 |> filter(NAME_2 == "Mfoundi")
cat("  Entites 'Mfoundi' trouvees :", nrow(yaounde), "\n")
if (nrow(yaounde) == 0)
  cat("  ATTENTION : verifier l'orthographe dans cmr2$NAME_2\n")
```

```{r}
#| label: chunk-extraction-mfoundi
# --- Une fonction, appelee pour les trois millesimes ------------------------
# Ecrire trois fois la meme sequence, c'est trois occasions de se tromper de
# CRS. On l'enferme une fois pour toutes.
effectif_zone <- function(raster, zone, etiquette = "") {
  # 1) Harmoniser les CRS : le polygone va AU raster, jamais l'inverse
  #    (reprojeter un raster resample les valeurs et modifie les totaux).
  zone_v <- vect(st_transform(zone, crs(raster)))
  # 2) crop() puis mask()
  r      <- mask(crop(raster, zone_v), zone_v)
  # 3) global() somme les cellules retenues
  total  <- global(r, "sum", na.rm = TRUE)$sum
  cat(etiquette, ": ", format(round(total), big.mark = " "), " habitants",
      "  | cellules retenues : ",
      format(as.integer(global(!is.na(r), "sum", na.rm = TRUE)[[1]]), big.mark = " "),
      "\n", sep = "")
  list(raster = r, total = total)
}

pop_2015 <- rast("datasets/cmr_pop_2015_CN_100m_R2025A_v1.tif")
pop_2030 <- rast("datasets/cmr_pop_2030_CN_100m_R2025A_v1.tif")

# INSTRUMENTATION : les trois millesimes sont-ils comparables ?
cat("Comparabilite des trois grilles\n")
for (nm in c("2015", "2025", "2030")) {
  r <- get(paste0("pop_", nm))
  cat("  ", nm, " : res =", paste(round(res(r), 8), collapse = " x "),
      "| dim =", paste(dim(r), collapse = " x "),
      "| EPSG =", crs(r, describe = TRUE)$code, "\n")
}
cat("  Grilles alignees (memes dimensions) :",
    identical(dim(pop_2015), dim(pop_2025)) && identical(dim(pop_2025), dim(pop_2030)),
    "\n\n")

yde_2015 <- effectif_zone(pop_2015, yaounde, "Mfoundi 2015")
yde_2025 <- effectif_zone(pop_2025, yaounde, "Mfoundi 2025")
yde_2030 <- effectif_zone(pop_2030, yaounde, "Mfoundi 2030 (projection)")
```

::: {.callout-warning}
## Pourquoi reprojeter le polygone et non le raster

`st_transform(zone, crs(raster))` déplace le **vecteur** vers le CRS du raster.
L'inverse — `project(raster, crs(zone))` — est possible mais coûteux et
**destructeur** : reprojeter un raster impose de rééchantillonner, c'est-à-dire de
recalculer chaque valeur par interpolation. Sur une grille d'effectifs, cela
**modifie le total** (le module 7 le fera, faute d'alternative, et en mesurera le
prix).

Règle : quand on peut choisir, on reprojette le vecteur, jamais le raster.

Et si l'on oublie complètement d'harmoniser les CRS ? `crop()` renvoie
généralement une erreur explicite (« extents do not overlap »). Mais dans le cas
pernicieux où les deux emprises se recouvrent par hasard, `crop()` réussit et
renvoie un morceau de territoire qui n'a rien à voir. D'où le `cat()` du nombre de
cellules retenues : un effectif de zéro ou un nombre de cellules absurde signale
immédiatement le problème.
:::

## 4.2 La trajectoire sur quinze ans

```{r}
#| label: chunk-evolution-mfoundi
evol_yaounde <- tibble(
  annee      = c(2015, 2025, 2030),
  population = c(round(yde_2015$total), round(yde_2025$total), round(yde_2030$total))
) |>
  mutate(
    croissance_vs_2015_pct = round(100 * (population - population[1]) / population[1], 1),
    croissance_annuelle_pct = round(
      100 * ((population / population[1])^(1 / pmax(annee - 2015, 1)) - 1), 2)
  )

print(evol_yaounde)

cat("\nCroissance 2015-2025 :",
    round(100 * (yde_2025$total - yde_2015$total) / yde_2015$total, 1), "%\n")
cat("Croissance 2025-2030 :",
    round(100 * (yde_2030$total - yde_2025$total) / yde_2025$total, 1), "%\n")

graphique_evolution <- ggplot(evol_yaounde, aes(x = annee, y = population)) +
  geom_line(colour = "#2C7FB8", linewidth = 1) +
  geom_point(colour = "#2C7FB8", size = 3) +
  geom_text(aes(label = label_comma(big.mark = " ")(population)),
            vjust = -1, size = 3.2) +
  scale_y_continuous(labels = label_comma(big.mark = " "),
                     expand = expansion(mult = c(0.05, 0.15))) +
  scale_x_continuous(breaks = c(2015, 2025, 2030)) +
  labs(
    title    = "Evolution de la population du Mfoundi (Yaounde)",
    subtitle = "WorldPop constrained 100 m - 2015 et 2025 observes, 2030 projete",
    x        = "Annee",
    y        = "Population estimee"
  ) +
  theme_minimal()

print(graphique_evolution)

ggsave("outputs/J08_evolution_population_yaounde_2015_2030.png",
       graphique_evolution, width = 7, height = 5, dpi = 180)
```

::: {.callout-note}
## Interprétation — trajectoire du Mfoundi

**Ce que la figure code.** Trois effectifs, obtenus en sommant les cellules
WorldPop tombant dans le polygone du département du Mfoundi, pour trois
millésimes de la même série `R2025A`. Définition exacte : **population résidente
estimée dans les limites administratives du Mfoundi**, pas « population de
Yaoundé » — l'agglomération déborde largement du département, sur le Méfou-et-Afamba
et la Lékié.

**Ce que les choix techniques font.** Les trois grilles appartiennent à la **même
version du modèle** (`R2025A`), ce qui est la condition pour que la différence
entre elles soit interprétable. Comparer un WorldPop 2015 de la version 2020 à un
WorldPop 2025 de la version 2025 mesurerait principalement un changement de
**méthode**, pas un changement de **population**. L'axe des ordonnées ne commence
pas à zéro (`expand` ajuste seulement la marge) : c'est acceptable pour une série
temporelle dont on veut lire la pente, mais cela **amplifie visuellement** la
croissance. Sur un graphique en barres, l'axe tronqué serait une faute.

**Ce qui se lit.** L'ordre de grandeur de la croissance urbaine sur dix ans, et la
comparaison entre la croissance observée (2015→2025) et la croissance projetée
(2025→2030) ramenée au même rythme annuel.

**Ce qui ne se lit pas.** Ce qui distingue les deux premiers points du troisième.
2015 et 2025 sont des **redistributions** de totaux administratifs sur du bâti
observé ; 2030 est une **projection** qui suppose (i) que le total national
projeté est juste, (ii) que la répartition du bâti n'évolue pas au-delà de ce que
le modèle anticipe, (iii) qu'aucun choc — déplacement forcé, crise, création d'une
ville nouvelle — ne survient. Un point de projection sur un graphique ressemble
exactement à un point d'observation : c'est le sous-titre qui doit faire la
différence, et un pointillé serait encore mieux.
:::

## 4.3 La comparaison cartographique 2015 / 2025 / 2030

```{r}
#| label: chunk-cartes-trois-millesimes
#| fig-height: 5
pop_2015_cmr <- mask(crop(pop_2015, vect(st_transform(cmr0, crs(pop_2015)))),
                     vect(st_transform(cmr0, crs(pop_2015))))
pop_2030_cmr <- mask(crop(pop_2030, vect(st_transform(cmr0, crs(pop_2030)))),
                     vect(st_transform(cmr0, crs(pop_2030))))

cat("Totaux nationaux WorldPop\n")
cat("  2015 :", format(round(global(pop_2015_cmr, "sum", na.rm = TRUE)$sum),
                       big.mark = " "), "\n")
cat("  2025 :", format(round(global(pop_2025_cmr, "sum", na.rm = TRUE)$sum),
                       big.mark = " "), "\n")
cat("  2030 :", format(round(global(pop_2030_cmr, "sum", na.rm = TRUE)$sum),
                       big.mark = " "), "\n")

# --- Des BREAKS COMMUNS aux trois cartes ------------------------------------
# Sans cela, chaque carte est discretisee sur SA propre distribution : trois
# cartes qui se ressemblent alors que les valeurs different. C'est la faute la
# plus frequente des comparaisons temporelles cartographiques.
echantillon <- c(
  values(pop_2015_cmr), values(pop_2025_cmr), values(pop_2030_cmr)
)
breaks_3ans <- unique(quantile(echantillon, probs = seq(0, 1, length.out = 8),
                               na.rm = TRUE))
cat("Breaks communs :", paste(round(breaks_3ans, 3), collapse = " | "), "\n")

carte_millesime <- function(r, titre) {
  tm_shape(r) +
    tm_raster(
      col.scale  = tm_scale_intervals(breaks = breaks_3ans,
                                      values = "brewer.yl_or_rd"),
      col.legend = tm_legend(title = "hab/cellule")
    ) +
    tm_shape(cmr1) +
    tm_borders(col = "grey40", lwd = 0.3) +
    tm_title(titre)
}

carte_3ans <- tmap_arrange(
  carte_millesime(pop_2015_cmr, "2015"),
  carte_millesime(pop_2025_cmr, "2025"),
  carte_millesime(pop_2030_cmr, "2030 (projection)"),
  ncol = 3
)

print(carte_3ans)

tmap_save(carte_3ans, "outputs/J08_comparaison_pop_2015_2025_2030.png",
          width = 16, height = 5, dpi = 180)
```

::: {.callout-note}
## Interprétation — trois millésimes à échelle commune

**Ce que la figure code.** Trois fois la même grandeur — habitants par cellule de
~100 m — à trois dates, avec **exactement les mêmes bornes de classes**.

**Ce que les choix techniques font.** `breaks_3ans` est calculé sur la
**concaténation** des valeurs des trois rasters, puis imposé aux trois cartes.
C'est la seule façon de rendre trois cartes comparables. Si chaque panneau était
discrétisé sur sa propre distribution, les trois cartes seraient quasi identiques
— chacune ayant, par construction, un huitième de ses cellules dans sa classe la
plus foncée — et la croissance disparaîtrait complètement. La discrétisation reste
en **quantiles**, mais des quantiles calculés une fois pour toutes ; le `unique()`
protège contre des bornes dupliquées, qui feraient échouer `tm_scale_intervals()`
quand la distribution est très concentrée.

**Ce qui se lit.** L'extension spatiale du bâti peuplé : les taches urbaines
grossissent et les couronnes périurbaines s'allument. Sur une comparaison à
échelle commune, le changement se lit en **surface colorée**, pas en intensité.

**Ce qui ne se lit pas.** À cette échelle d'affichage, la croissance de la valeur
d'une cellule déjà peuplée est invisible : seule l'apparition de nouvelles
cellules se voit. Un tableau régional (module 5) est donc indispensable en
complément — la carte montre *où*, le tableau dit *combien*.
:::

::: {.callout-tip}
## En quoi le spatial est utile ici : l'écart entre deux cartes

C'est l'argument le plus fort de la journée. La différence entre la carte 2015 et
la carte 2025 n'est pas seulement « plus de gens » : c'est une **forme**. Une
croissance qui épaissit les taches existantes (densification) et une croissance
qui allume des cellules nouvelles en périphérie (étalement) donnent le même
chiffre régional et deux cartes complètement différentes.

Or ce sont deux problèmes de politique publique opposés : la densification pose
des questions d'assainissement et de transport ; l'étalement pose des questions de
raccordement, de foncier et de coût unitaire des réseaux. Le tableau ne permet pas
de choisir. La paire de cartes, oui.
:::

# Module 5 — Agréger par région et confronter au chiffre officiel

## 5.1 `exact_extract()` : la statistique zonale pondérée

```{r}
#| label: chunk-exact-extract
# exact_extract() attend le vecteur DANS le CRS du raster.
cmr1_r <- st_transform(cmr1, crs(pop_2025))
cat("CRS harmonises pour l'extraction zonale :\n")
cat("  raster :", crs(pop_2025, describe = TRUE)$code, "\n")
cat("  vecteur:", st_crs(cmr1_r)$epsg, "\n")

pop_2025_par_region <- exact_extract(pop_2025, cmr1_r, "sum", progress = FALSE)
pop_2015_par_region <- exact_extract(pop_2015, st_transform(cmr1, crs(pop_2015)),
                                     "sum", progress = FALSE)

# INSTRUMENTATION OBLIGATOIRE apres extraction zonale.
cat("\nExtraction zonale par region\n")
cat("  polygones traites   :", length(pop_2025_par_region), "\n")
cat("  regions sans valeur :", sum(is.na(pop_2025_par_region)), "\n")
cat("  somme des zonales   :", format(round(sum(pop_2025_par_region, na.rm = TRUE)),
                                      big.mark = " "), "\n")
cat("  total national brut :", format(round(global(pop_2025_cmr, "sum", na.rm = TRUE)$sum),
                                      big.mark = " "), "\n")
cat("  ecart zonales - brut:",
    format(round(sum(pop_2025_par_region, na.rm = TRUE) -
                 global(pop_2025_cmr, "sum", na.rm = TRUE)$sum), big.mark = " "),
    "  (mesure la population hors polygones ADM1, arrondis compris)\n")
```

::: {.callout-important}
## Ce que « exact » veut dire dans `exact_extract`

Une cellule de 100 m qui chevauche une frontière régionale appartient un peu à
chaque région. Trois stratégies existent :

- **par centroïde** (`terra::extract()` par défaut) : la cellule va entièrement à
  la région qui contient son centre. Simple, rapide, et **biaisé** : sur un
  polygone étroit et allongé — une bande côtière, une vallée, une emprise
  d'inondation — la majorité des cellules ont leur centre à l'extérieur et sont
  perdues ;
- **tout ou rien par intersection** : la cellule va à toutes les régions qu'elle
  touche. Double-compte ;
- **pondération par fraction de cellule** (`exact_extract`) : la cellule est
  attribuée **au prorata de la fraction de sa surface** contenue dans le polygone.
  Une cellule de 12 habitants coupée à 30 % / 70 % contribue pour 3,6 et 8,4.

Sur des régions vastes et compactes, les trois méthodes donnent presque le même
résultat : la frontière ne représente qu'une part infime des cellules. L'écart
devient décisif sur les **petits polygones** et les **formes allongées** — ce qui
est exactement le cas d'usage du module 9 et de la journée J09 (emprises
d'inondation).

Le compteur « écart zonales − brut » imprimé ci-dessus vérifie que la somme des
dix régions retombe bien sur le total national : s'il est important, c'est que des
cellules peuplées tombent hors des polygones ADM1 (îles, zones frontalières,
défauts de découpage).
:::

```{r}
#| label: chunk-tableau-regions
regions_pop <- cmr1 |>
  st_drop_geometry() |>
  select(NAME_1) |>
  mutate(
    pop_worldpop_2015 = round(pop_2015_par_region),
    pop_worldpop_2025 = round(pop_2025_par_region),
    variation         = pop_worldpop_2025 - pop_worldpop_2015,
    croissance_pct    = round(100 * variation / pop_worldpop_2015, 1)
  ) |>
  arrange(desc(pop_worldpop_2025))

print(regions_pop)

graphique_croissance <- ggplot(
  regions_pop,
  aes(x = croissance_pct, y = reorder(NAME_1, croissance_pct))
) +
  geom_col(fill = "#2C7FB8") +
  geom_vline(xintercept = 0, colour = "grey40", linetype = 2) +
  geom_text(aes(label = paste0(croissance_pct, " %")), hjust = -0.15, size = 3) +
  scale_x_continuous(expand = expansion(mult = c(0.02, 0.15))) +
  labs(
    title    = "Croissance de la population WorldPop par region, 2015-2025",
    subtitle = "Somme des cellules WorldPop constrained, ponderee par fraction de cellule",
    x        = "Croissance (%)",
    y        = NULL
  ) +
  theme_minimal()

print(graphique_croissance)

ggsave("outputs/J08_croissance_population_2015_2025.png", graphique_croissance,
       width = 8, height = 5, dpi = 180)
```

::: {.callout-note}
## Interprétation — croissance régionale 2015-2025

**Ce que la figure code.** La longueur de chaque barre code la **variation
relative** de la population WorldPop entre 2015 et 2025 :
`100 × (pop2025 − pop2015) / pop2015`. C'est une croissance **relative**, pas un
gain absolu : une petite région qui gagne 100 000 habitants peut afficher une
barre plus longue qu'une grande qui en gagne 500 000.

**Ce que les choix techniques font.** `reorder()` trie les régions par la valeur
représentée : sans ce tri, l'ordre alphabétique ou l'ordre du fichier imposerait au
lecteur de reconstruire lui-même le classement. Les barres partent de zéro et
l'axe n'est pas tronqué — sur un graphique en barres, c'est obligatoire, la
longueur *est* la quantité. La ligne verticale en pointillé à 0 rend lisible un
éventuel recul.

**Ce qui se lit.** Le classement des dynamiques régionales sur dix ans, tel que le
modèle WorldPop le restitue.

**Ce qui ne se lit pas.** Le gain en **effectif**, qui appelle la lecture du
tableau juste au-dessus. Ne se lit pas non plus la part de cette croissance qui
vient d'un vrai changement démographique et la part qui vient d'une **meilleure
détection du bâti** : entre 2015 et 2025, l'imagerie et les modèles de détection
se sont considérablement améliorés. Une partie de la « croissance » mesurée est un
progrès de la mesure. Enfin, une barre régionale écrase l'opposition
urbain/rural interne, qui est le vrai lieu de la croissance.
:::

## 5.2 Confronter au total officiel — l'écart, écrit et non masqué

```{r}
#| label: chunk-ecart-officiel
total_worldpop <- sum(regions_pop$pop_worldpop_2025, na.rm = TRUE)
total_officiel <- sum(pop_adm1$T_TL, na.rm = TRUE)
ecart_abs      <- total_worldpop - total_officiel
ecart_pct      <- 100 * ecart_abs / total_officiel

cat("=== CONFRONTATION A LA REFERENCE (regle 3.8) ===\n")
cat("Total WorldPop 2025 agrege  :", format(total_worldpop, big.mark = " "), "\n")
cat("Total officiel COD-PS 2025  :", format(total_officiel, big.mark = " "), "\n")
cat("Ecart absolu                :", format(ecart_abs, big.mark = " "), "habitants\n")
cat("Ecart relatif               :", round(ecart_pct, 2), "%\n")
cat("Sens de l'ecart             :",
    if (ecart_abs > 0) "WorldPop SURESTIME par rapport au COD-PS"
    else "WorldPop SOUS-ESTIME par rapport au COD-PS", "\n\n")

# Ecart region par region : c'est la que l'information est.
comparaison_officiel <- regions_pop |>
  left_join(
    pop_adm1 |> select(cle_region, T_TL) |> rename(NAME_1 = cle_region,
                                                   pop_officielle = T_TL),
    by = "NAME_1"
  ) |>
  mutate(
    ecart_abs = pop_worldpop_2025 - pop_officielle,
    ecart_pct = round(100 * ecart_abs / pop_officielle, 1)
  ) |>
  arrange(desc(abs(ecart_pct)))

print(comparaison_officiel)
cat("\nRegions sans chiffre officiel apparie :",
    sum(is.na(comparaison_officiel$pop_officielle)), "\n")
cat("Ecart regional median (%) :",
    round(median(comparaison_officiel$ecart_pct, na.rm = TRUE), 1), "\n")
cat("Amplitude des ecarts (%)  : de ",
    round(min(comparaison_officiel$ecart_pct, na.rm = TRUE), 1), " a ",
    round(max(comparaison_officiel$ecart_pct, na.rm = TRUE), 1), "\n", sep = "")

carte_ecart <- cmr1 |>
  left_join(comparaison_officiel |> select(NAME_1, ecart_pct), by = "NAME_1") |>
  ggplot() +
  geom_sf(aes(fill = ecart_pct), colour = "white", linewidth = 0.3) +
  scale_fill_gradient2(low = "#2166AC", mid = "white", high = "#B2182B",
                       midpoint = 0, na.value = "grey80") +
  labs(
    title    = "Ecart WorldPop 2025 - COD-PS 2025, par region",
    subtitle = "Rouge = WorldPop au-dessus du chiffre officiel ; bleu = en dessous",
    fill     = "Ecart (%)",
    caption  = "Gris = region sans chiffre officiel apparie"
  ) +
  theme_minimal()

print(carte_ecart)

ggsave("outputs/J08_ecart_worldpop_officiel_adm1.png", carte_ecart,
       width = 7, height = 6, dpi = 180)
```

::: {.callout-important}
## Interprétation — la carte des écarts

**Ce que la figure code.** La différence relative, région par région, entre
l'effectif obtenu en sommant la grille WorldPop et l'effectif publié par le
COD-PS : `100 × (WorldPop − officiel) / officiel`. Ce n'est **pas** une carte de
population : c'est une carte de **désaccord entre deux sources**.

**Ce que les choix techniques font.** Palette **divergente** centrée sur zéro,
parce que la grandeur a un point neutre parfaitement défini : l'accord. Le blanc
est « les deux sources disent la même chose ». Une palette séquentielle aurait
rangé les régions du plus petit au plus grand écart sans distinguer les excédents
des déficits, ce qui détruirait toute l'information. Le tri du tableau se fait sur
la **valeur absolue** de l'écart, pour faire remonter les désaccords les plus
forts quel que soit leur sens.

**Ce qui se lit.** Où les deux sources divergent, et dans quel sens. Un écart
positif concentré sur les régions urbaines suggère que le modèle sur-attribue au
bâti dense ; un écart négatif concentré sur les régions rurales suggère du bâti
non détecté. Un écart contigu — un bloc de régions voisines toutes du même côté —
n'est pas du bruit : il signale une cause commune (qualité de l'imagerie, date du
recensement de base, régime d'habitat).

**Ce qui ne se lit pas.** **Laquelle des deux sources a raison.** La carte mesure
un désaccord, pas une erreur. Le COD-PS est lui-même une projection à partir d'un
recensement ancien, et l'ancienneté du dernier recensement général est le facteur
qui domine tous les autres. WorldPop *constrained* est calibré sur des totaux
administratifs qui peuvent être ceux-là mêmes du COD-PS, ou d'une autre source :
si les totaux nationaux collent presque parfaitement mais que les régions
divergent, c'est le signe d'un **calibrage national** avec une **redistribution
interne différente**.
:::

::: {.callout-warning}
## Ce qu'il faut faire de cet écart

Ne pas le masquer. Trois conduites, dans cet ordre :

1. **Le publier à côté du chiffre.** Tout effectif tiré d'une grille se cite avec
   son écart à la référence administrative de la même zone. « 3,1 millions
   d'habitants (WorldPop 2025 ; +4 % par rapport au COD-PS) » est une phrase
   honnête ; « 3,1 millions d'habitants » ne l'est pas.
2. **Chercher la structure de l'écart.** Un écart homogène est un problème de
   calibrage global, corrigeable par un facteur. Un écart hétérogène est un
   problème de **redistribution**, non corrigeable — et il interdit d'utiliser la
   grille pour comparer des régions entre elles.
3. **En faire un exercice.** L'exercice 3 de la fin de journée porte exactement
   là-dessus.

Et si l'écart dépasse 10-15 % sur certaines régions, **interdire explicitement de
citer ces chiffres régionaux** dans un document officiel, en le disant dans le
matériel. Une carte donne à un chiffre faux exactement la même autorité visuelle
qu'à un chiffre juste.
:::

## 5.3 Cinq villes comparées

```{r}
#| label: chunk-cinq-villes
villes_dept <- c(
  "Douala (Wouri)"    = "Wouri",
  "Yaounde (Mfoundi)" = "Mfoundi",
  "Bafoussam (Mifi)"  = "Mifi",
  "Bamenda (Mezam)"   = "Mezam",
  "Garoua (Benoue)"   = "Benoue"
)

pop_villes <- lapply(names(villes_dept), function(nom) {
  dept <- cmr2 |> filter(NAME_2 == villes_dept[[nom]])
  if (nrow(dept) == 0) {
    cat("ATTENTION : departement introuvable dans NAME_2 ->", villes_dept[[nom]], "\n")
    return(tibble(ville = nom, pop_2015 = NA_real_, pop_2025 = NA_real_))
  }
  dept_v <- vect(st_transform(dept, crs(pop_2025)))
  tibble(
    ville    = nom,
    pop_2015 = round(global(mask(crop(pop_2015, dept_v), dept_v), "sum",
                            na.rm = TRUE)$sum),
    pop_2025 = round(global(mask(crop(pop_2025, dept_v), dept_v), "sum",
                            na.rm = TRUE)$sum)
  )
}) |>
  bind_rows() |>
  mutate(
    croissance_pct = round(100 * (pop_2025 - pop_2015) / pop_2015, 1),
    gain_absolu    = pop_2025 - pop_2015
  ) |>
  arrange(desc(pop_2025))

print(pop_villes)
cat("\nVilles sans effectif :", sum(is.na(pop_villes$pop_2025)), "/",
    nrow(pop_villes), "\n")
cat("Part des 5 departements dans la population nationale WorldPop 2025 :",
    round(100 * sum(pop_villes$pop_2025, na.rm = TRUE) / total_worldpop, 1), "%\n")
```

::: {.callout-note}
## Interprétation — les cinq départements urbains

**Ce que le tableau code.** Pour chaque département contenant une grande ville,
l'effectif WorldPop 2015 et 2025, le gain absolu et la croissance relative.
Définition exacte : ce sont des **départements**, pas des villes. Le Wouri
correspond assez bien à Douala ; le Mfoundi est **plus petit** que
l'agglomération de Yaoundé ; la Bénoué est **beaucoup plus grande** que Garoua et
inclut de vastes espaces ruraux.

**Ce que les choix techniques font.** Le découpage administratif est ici la
**maille imposée** — c'est déjà le problème du module 6. La croissance relative et
le gain absolu classent différemment les cinq départements : le premier favorise
les petites unités, le second les grandes. Publier les deux est la seule façon
honnête de présenter le résultat.

**Ce qui se lit.** La hiérarchie urbaine et son évolution : quel département
urbain croît le plus vite, lequel gagne le plus d'habitants.

**Ce qui ne se lit pas.** La **ville** au sens morphologique. Comparer « Douala »
et « Garoua » par leurs départements, c'est comparer une agglomération dense à un
territoire mixte. La comparaison est biaisée, et c'est un **biais de taille de
l'unité** : la Bénoué, plus étendue, capte plus de population rurale, donc dilue
sa croissance urbaine. La solution rigoureuse consisterait à définir les villes par
un seuil de densité sur la grille elle-même — c'est ce que fait le produit
GHS-SMOD (*degré d'urbanisation*), abordé au J09.
:::

# Module 6 — Densité, échelle logarithmique et MAUP

## 6.1 Mesurer une surface : reprojeter d'abord

```{r}
#| label: chunk-surfaces
# EPSG:4326 est en DEGRES. st_area() y renverrait des degres carres, une
# grandeur sans signification physique et qui varie avec la latitude.
# On reprojette en UTM 33N (EPSG:32633), metrique, adapte au Cameroun.
cmr1_utm <- st_transform(cmr1_pop, 32633)

cmr1_densite <- cmr1_utm |>
  mutate(
    surface_km2     = as.numeric(st_area(cmr1_utm)) / 1e6,
    densite_hab_km2 = T_TL / surface_km2
  )

# INSTRUMENTATION : controler la surface totale contre le chiffre officiel.
surface_totale <- sum(cmr1_densite$surface_km2, na.rm = TRUE)
cat("Surface totale calculee :", format(round(surface_totale), big.mark = " "), "km2\n")
cat("Surface officielle      : 475 442 km2\n")
cat("Ecart                   :", round(100 * (surface_totale - 475442) / 475442, 2), "%\n\n")

cat("Densite regionale (hab/km2)\n")
print(cmr1_densite |> st_drop_geometry() |>
        select(NAME_1, T_TL, surface_km2, densite_hab_km2) |>
        mutate(surface_km2 = round(surface_km2),
               densite_hab_km2 = round(densite_hab_km2, 1)) |>
        arrange(desc(densite_hab_km2)))

cat("\nRapport max/min des densites :",
    round(max(cmr1_densite$densite_hab_km2, na.rm = TRUE) /
          min(cmr1_densite$densite_hab_km2, na.rm = TRUE), 1), "\n")
cat("Densite nationale (total / surface totale) :",
    round(sum(cmr1_densite$T_TL, na.rm = TRUE) / surface_totale, 1), "hab/km2\n")
cat("Moyenne NON PONDEREE des densites regionales :",
    round(mean(cmr1_densite$densite_hab_km2, na.rm = TRUE), 1), "hab/km2\n")
```

::: {.callout-warning}
## La moyenne des densités n'est pas la densité

Les deux dernières lignes imprimées ci-dessus sont différentes, et il faut savoir
laquelle citer.

- **Densité nationale** = population totale ÷ surface totale. C'est la densité du
  pays. Elle pondère implicitement chaque région par sa **surface**.
- **Moyenne des densités régionales** = moyenne arithmétique des dix densités.
  Elle donne le même poids à une région de 10 000 km² et à une région de
  110 000 km². Elle décrit « la densité de la région moyenne », ce qui n'est pas
  une question que quelqu'un se pose.

C'est le même mécanisme que le **biais de taille** enseigné au J05 : parcourir des
lignes d'individus surreprésente les grands ménages ; moyenner des densités
régionales surreprésente les petites régions. Dans les deux cas, la question à se
poser avant de calculer est : **de quoi prend-on la moyenne ?**

Et une **moyenne de moyennes n'est jamais la moyenne**, sauf si tous les
dénominateurs sont égaux.
:::

## 6.2 La carte de densité et l'échelle logarithmique

```{r}
#| label: chunk-carte-densite
carte_densite <- ggplot(cmr1_densite) +
  geom_sf(aes(fill = densite_hab_km2), colour = "white", linewidth = 0.3) +
  scale_fill_viridis_c(
    option   = "inferno",
    trans    = "log10",
    labels   = label_comma(big.mark = " "),
    na.value = "grey80",
    name     = "hab/km2\n(echelle log10)"
  ) +
  labs(
    title    = "Densite de population par region, Cameroun 2025",
    subtitle = "Effectif COD-PS rapporte a la surface calculee en UTM 33N",
    caption  = "Gris = region sans effectif apparie"
  ) +
  theme_minimal()

print(carte_densite)

ggsave("outputs/J08_densite_population_adm1.png", carte_densite,
       width = 7, height = 6, dpi = 180)
```

::: {.callout-note}
## Interprétation — densité régionale en échelle logarithmique

**Ce que la figure code.** `T_TL / surface_km2`, soit le **nombre moyen
d'habitants par kilomètre carré** dans chaque région. Définition exacte :
c'est une densité **brute** (ou *arithmétique*), rapportée à la surface totale de
la région, y compris ses forêts, ses lacs et ses zones inhabitables. Ce n'est pas
la densité *ressentie*, ni la densité *physiologique* (rapportée à la surface
habitable ou cultivable), qui serait bien plus élevée dans les régions à fort
relief ou fortement forestières.

**Ce que les choix techniques font.** Deux choix majeurs.

*Premier choix : la normalisation par la surface.* Elle transforme un volume en
intensité et neutralise l'effet de taille du polygone. C'est ce qui rend deux
régions comparables. Le prix : une région très peuplée mais très étendue perd son
poids démographique dans la lecture. Densité et volume répondent à deux questions
différentes — combien de personnes vs à quelle intensité — et les deux cartes
doivent être lues ensemble.

*Deuxième choix : l'échelle logarithmique.* La densité est une variable dont la
distribution est fortement **asymétrique à droite** : le rapport entre la région
la plus dense et la moins dense est imprimé au-dessus, et il est de l'ordre de
plusieurs dizaines. Sur une échelle **linéaire**, la seule région très dense
occuperait à elle seule l'essentiel de l'amplitude de la palette, et les neuf
autres se retrouveraient dans la même nuance sombre : la carte ne montrerait plus
qu'un point. L'échelle **log10** représente les **rapports** et non les
différences : un même écart de couleur correspond partout à un même **facteur
multiplicatif** (par exemple, ×10 d'une extrémité à l'autre d'un intervalle de
palette), quelle que soit la position dans l'échelle. Elle rend la carte lisible
sur tout le domaine.

Le prix de l'échelle log est réel et doit être dit : elle **écrase visuellement**
les écarts absolus. Deux régions séparées par 200 hab/km² dans le haut de l'échelle
paraissent plus proches que deux régions séparées par 20 hab/km² dans le bas.
Elle est aussi indéfinie pour une valeur nulle ou négative — une région à densité
zéro disparaîtrait de l'échelle.

**Ce qui se lit.** L'opposition structurelle entre les espaces densément occupés
et les espaces de faible occupation, et — grâce à la contiguïté — le fait que ces
espaces forment des blocs et non une mosaïque.

**Ce qui ne se lit pas.** L'hétérogénéité interne, massivement. La densité d'une
région est une moyenne sur un territoire où l'écart entre le centre-ville et la
brousse atteint un facteur mille. C'est le sujet de la section suivante.
:::

## 6.3 Le MAUP : la même population, deux mailles, deux cartes

```{r}
#| label: chunk-maup
# Meme grandeur, meme donnee source (WorldPop 2025), deux mailles :
# les 10 regions ADM1 et les 58 departements ADM2.
cmr2_utm <- st_transform(cmr2, 32633)
pop_adm2 <- exact_extract(pop_2025, st_transform(cmr2, crs(pop_2025)),
                          "sum", progress = FALSE)

cat("Extraction zonale ADM2\n")
cat("  polygones          :", length(pop_adm2), "\n")
cat("  sans valeur        :", sum(is.na(pop_adm2)), "\n")
cat("  somme ADM2         :", format(round(sum(pop_adm2, na.rm = TRUE)), big.mark = " "), "\n")
cat("  somme ADM1         :", format(round(sum(pop_2025_par_region, na.rm = TRUE)),
                                     big.mark = " "), "\n")

dens_adm2 <- cmr2_utm |>
  mutate(
    pop_wp          = pop_adm2,
    surface_km2     = as.numeric(st_area(cmr2_utm)) / 1e6,
    densite_hab_km2 = pop_wp / surface_km2
  )

dens_adm1 <- cmr1 |>
  st_transform(32633) |>
  mutate(
    pop_wp          = pop_2025_par_region,
    surface_km2     = as.numeric(st_area(st_transform(cmr1, 32633))) / 1e6,
    densite_hab_km2 = pop_wp / surface_km2
  )

cat("\nStatistiques de densite selon la maille (hab/km2)\n")
cat("  ADM1 (10 unites)  : min =", round(min(dens_adm1$densite_hab_km2, na.rm = TRUE), 1),
    "| median =", round(median(dens_adm1$densite_hab_km2, na.rm = TRUE), 1),
    "| max =", round(max(dens_adm1$densite_hab_km2, na.rm = TRUE), 1),
    "| rapport max/min =", round(max(dens_adm1$densite_hab_km2, na.rm = TRUE) /
                                 min(dens_adm1$densite_hab_km2, na.rm = TRUE), 1), "\n")
cat("  ADM2 (", nrow(dens_adm2), " unites) : min =",
    round(min(dens_adm2$densite_hab_km2, na.rm = TRUE), 1),
    "| median =", round(median(dens_adm2$densite_hab_km2, na.rm = TRUE), 1),
    "| max =", round(max(dens_adm2$densite_hab_km2, na.rm = TRUE), 1),
    "| rapport max/min =", round(max(dens_adm2$densite_hab_km2, na.rm = TRUE) /
                                 min(dens_adm2$densite_hab_km2, na.rm = TRUE), 1), "\n")
```

```{r}
#| label: chunk-carte-maup
#| fig-height: 6
breaks_dens <- c(0, 10, 25, 50, 100, 250, 1000, 1e6)

carte_maup <- tmap_arrange(
  tm_shape(dens_adm1) +
    tm_polygons(fill = "densite_hab_km2",
                fill.scale = tm_scale_intervals(breaks = breaks_dens,
                                                values = "brewer.yl_or_rd"),
                fill.legend = tm_legend(title = "hab/km2"),
                col = "white", lwd = 0.4) +
    tm_title("Maille ADM1 - 10 regions"),
  tm_shape(dens_adm2) +
    tm_polygons(fill = "densite_hab_km2",
                fill.scale = tm_scale_intervals(breaks = breaks_dens,
                                                values = "brewer.yl_or_rd"),
                fill.legend = tm_legend(title = "hab/km2"),
                col = "white", lwd = 0.2) +
    tm_title(paste0("Maille ADM2 - ", nrow(dens_adm2), " departements")),
  ncol = 2
)

print(carte_maup)

tmap_save(carte_maup, "outputs/J08_densite_maup_adm1_adm2.png",
          width = 12, height = 6, dpi = 180)
```

::: {.callout-important}
## Le MAUP — *Modifiable Areal Unit Problem*

Les deux cartes ci-dessus reposent sur **exactement la même donnée** : la grille
WorldPop 2025. Aucune information n'a été ajoutée ni retirée entre elles. Seule la
**maille d'agrégation** change : dix régions à gauche, cinquante-huit départements
à droite. Les bornes de classes sont identiques, la palette est identique.

Et pourtant les deux cartes ne racontent pas la même histoire. La carte ADM2 fait
apparaître des poches de très forte densité que la carte ADM1 avait fondues dans
la moyenne régionale, et elle fait apparaître des espaces de très faible densité
que la même moyenne avait remontés. Les statistiques imprimées le chiffrent : le
rapport max/min explose en passant à la maille fine.

C'est le **problème de l'unité spatiale modifiable**, en deux effets distincts :

**L'effet d'échelle.** Plus la maille est grossière, plus la moyenne lisse. Une
maille grossière réduit la variance, atténue les extrêmes, et — conséquence moins
connue — **renforce artificiellement les corrélations** entre variables. Une
corrélation calculée entre densité et taux de pauvreté sur 10 régions sera presque
toujours plus forte que la même corrélation sur 58 départements, et bien plus
forte que sur 360 arrondissements. Le coefficient mesuré n'est donc pas une
propriété du phénomène : c'est une propriété conjointe du phénomène **et** de la
maille.

**L'effet de zonage.** À nombre d'unités constant, **le tracé** des limites change
le résultat. Découper le même territoire en 58 unités selon deux plans différents
donne deux cartes différentes, deux corrélations différentes, deux classements
différents. C'est le mécanisme du *gerrymandering* électoral, et il ne concerne
pas que les élections : les découpages sanitaires, scolaires ou statistiques
produisent le même effet, sans intention.

**Ce qu'il faut en faire — la règle opératoire.** Il n'existe pas de maille neutre,
donc il n'existe pas de « bonne » maille dans l'absolu. Il existe une maille
**pertinente pour la décision qu'on éclaire** :

- pour allouer un budget régional → la maille de l'allocation, ADM1 ;
- pour implanter un centre de santé → la maille de l'aire de recrutement, soit un
  rayon de marche, pas un polygone administratif ;
- pour dimensionner une campagne vaccinale → la maille de l'équipe mobile.

Et le réflexe minimal, quand on ne peut pas choisir : **refaire l'analyse à une
seconde maille et vérifier que la conclusion tient**. Si elle ne tient pas, c'est
la conclusion qu'il faut changer, pas la maille.

C'est aussi le meilleur argument en faveur de la grille : une grille de population
n'élimine pas le MAUP — la cellule de 100 m est elle-même une maille — mais elle
**repousse la décision d'agrégation à la fin de la chaîne**, au moment où l'on sait
enfin pour quoi faire.
:::

::: {.callout-important}
## L'erreur écologique

Elle est le corollaire direct du MAUP, et c'est le risque permanent de toute
choroplèthe.

**L'erreur écologique consiste à attribuer à un individu ce qui n'est vrai que de
l'agrégat auquel il appartient.**

Sur la carte de gauche, une région affiche une densité de, disons, 60 hab/km².
L'énoncé « les habitants de cette région vivent à 60 hab/km² » est **faux** pour
la quasi-totalité d'entre eux : la plupart vivent soit dans une agglomération à
plusieurs milliers d'habitants au kilomètre carré, soit dans un espace rural à
moins de 10. Presque personne ne vit à la densité moyenne. La moyenne décrit le
polygone, pas ses habitants.

Trois formes courantes dans le travail démographique :

- **De l'agrégat à l'individu.** « Cette région est pauvre, donc cette personne
  est pauvre. » Faux : une région pauvre contient des personnes aisées, et la
  proportion en jeu peut être minoritaire.
- **De l'agrégat à l'agrégat plus fin.** « La région a 42 % de moins de 15 ans,
  donc ce quartier aussi. » C'est exactement l'hypothèse que nous avons faite au
  module 2 pour estimer une population scolarisable à partir de la grille — elle
  est nécessaire faute de mieux, et elle doit être **écrite à côté du chiffre**.
- **La corrélation écologique.** Une corrélation forte entre deux variables
  agrégées ne dit rien de la corrélation entre les mêmes variables au niveau
  individuel. Elle peut même être de **signe opposé** — c'est le paradoxe de
  Simpson.

**Ce qui protège.** Superposer les échelles : un fond agrégé **plus** les points ou
la grille sous-jacente. C'est précisément ce que fait la carte du module 3 par
rapport à celle du module 1 : elle montre que la région n'est pas homogène, et
elle rend l'erreur écologique visible au lieu de la rendre confortable.
:::

::: {.callout-note}
## Interprétation — les deux cartes de densité

**Ce que les figures codent.** À gauche et à droite, la même grandeur : population
WorldPop 2025 divisée par la surface du polygone, en hab/km². À gauche, le
polygone est une région ; à droite, un département.

**Ce que les choix techniques font.** Les bornes de classes sont **fixées à la
main** (`breaks_dens`) et identiques sur les deux panneaux. C'est indispensable :
une discrétisation en quantiles calculée séparément sur 10 puis sur 58 unités
produirait deux cartes visuellement semblables — chacune ayant, par construction,
un septième de ses unités dans chaque classe — et le MAUP deviendrait invisible.
Les bornes retenues progressent de façon quasi géométrique (10, 25, 50, 100, 250,
1000), ce qui est l'équivalent discret de l'échelle logarithmique de la section
précédente, pour la même raison : la densité est une variable multiplicative.

**Ce qui se lit.** L'effet de la maille, et lui seul. Toute différence entre les
deux cartes est un artefact d'agrégation, pas un fait démographique.

**Ce qui ne se lit pas.** Laquelle des deux est « la bonne carte ». Aucune. Les
deux sont exactes ; elles répondent à deux questions différentes.
:::

# Module 7 — Deux grilles ne disent pas la même chose : GHS-POP

## 7.1 Ce qu'est GHS-POP et en quoi il diffère de WorldPop

| | **WorldPop constrained** | **GHS-POP R2023A** |
|---|---|---|
| Producteur | University of Southampton | Commission européenne, JRC |
| Résolution native | 3 secondes d'arc (~100 m) | 100 m **métriques** |
| Projection native | EPSG:4326 (degrés) | ESRI:54009 (Mollweide, mètres) |
| Découpage de livraison | **un fichier par pays** | **tuiles mondiales** (R×C) |
| Covariable dominante | bâti détecté + covariables multiples | GHS-BUILT (surface bâtie) |
| Calibrage | totaux administratifs nationaux | totaux nationaux ONU/recensements |
| « constrained » | population **uniquement** là où du bâti est détecté | idem par construction |

Deux conséquences pratiques, qui structurent tout ce module :

1. GHS-POP arrive en **tuiles**, qu'il faut décompresser puis **assembler**
   (mosaïquer). Le Cameroun est couvert par sept tuiles.
2. GHS-POP est en **Mollweide**, une projection **équivalente** (elle conserve les
   surfaces) mais peu commode pour croiser avec WorldPop en degrés. Il faut
   **reprojeter**, et cette reprojection a un coût mesurable sur les totaux.

## 7.2 Décompresser et inventorier les tuiles

```{r}
#| label: chunk-ghsl-inventaire
# Les 7 tuiles sont livrees A PLAT dans datasets/, en .zip. On les retrouve
# par motif, et non par sept chemins ecrits en dur : la liste des tuiles
# depend de l'emprise du pays et changerait pour un autre terrain.
#
# Les sept noms attendus, ecrits ici pour l'inventaire et pour le script de
# distribution des donnees (qui detecte les litteraux datasets/ cites) :
#   "datasets/GHS_POP_E2025_GLOBE_R2023A_54009_100_V1_0_R7_C20.zip"
#   "datasets/GHS_POP_E2025_GLOBE_R2023A_54009_100_V1_0_R8_C19.zip"
#   "datasets/GHS_POP_E2025_GLOBE_R2023A_54009_100_V1_0_R8_C21.zip"
#   "datasets/GHS_POP_E2025_GLOBE_R2023A_54009_100_V1_0_R9_C19.zip"
#   "datasets/GHS_POP_E2025_GLOBE_R2023A_54009_100_V1_0_R9_C20.zip"
#   "datasets/GHS_POP_E2025_GLOBE_R2023A_54009_100_V1_0_R9_C21.zip"
#   "datasets/GHS_POP_E2025_GLOBE_R2023A_54009_100_V1_0_R10_C20.zip"
zips <- list.files("datasets", pattern = "^GHS_POP_E2025.*\\.zip$",
                   full.names = TRUE)

cat("Tuiles GHS-POP ZIP trouvees :", length(zips), "\n")
if (length(zips) > 0) cat(paste("  ", basename(zips)), sep = "\n")
if (length(zips) == 0)
  cat("  ATTENTION : aucune tuile. Verifier datasets/ et LISEZMOI.md.\n")

# Decompression dans outputs/ghsl_tuiles/ : une sortie n'ecrit JAMAIS dans
# datasets/, qui doit rester le reflet exact de ce que distribue le magasin.
dir.create("outputs/ghsl_tuiles", recursive = TRUE, showWarnings = FALSE)
for (z in zips) unzip(z, exdir = "outputs/ghsl_tuiles")

tifs <- list.files("outputs/ghsl_tuiles", pattern = "\\.tif$", full.names = TRUE)
cat("\nFichiers TIF disponibles apres decompression :", length(tifs), "\n")
if (length(tifs) > 0) cat(paste("  ", basename(tifs)), sep = "\n")
```

```{r}
#| label: chunk-ghsl-une-tuile
if (length(tifs) > 0) {
  tuile_exemple <- rast(tifs[1])
  cat("Tuile temoin :", basename(tifs[1]), "\n")
  cat("  dimensions  :", paste(dim(tuile_exemple), collapse = " x "), "\n")
  cat("  cellules    :", format(ncell(tuile_exemple), big.mark = " "), "\n")
  cat("  CRS         :", crs(tuile_exemple, describe = TRUE)$name, "\n")
  cat("  resolution  :", paste(res(tuile_exemple), collapse = " x "),
      "(unites du CRS)\n")
  cat("  emprise x   :", xmin(tuile_exemple), "/", xmax(tuile_exemple), "\n")
  cat("  emprise y   :", ymin(tuile_exemple), "/", ymax(tuile_exemple), "\n")
  cat("  min / max   :", paste(round(minmax(tuile_exemple), 3), collapse = " / "), "\n")
} else {
  cat("Pas de tuile a inspecter.\n")
}
```

## 7.3 Mosaïquer, reprojeter, découper

```{r}
#| label: chunk-ghsl-mosaique
if (length(tifs) > 0) {

  # sprc() : SpatRasterCollection, une liste de rasters d'emprises differentes.
  tuiles      <- sprc(lapply(tifs, rast))
  # mosaic() : les assemble. fun = "mean" traite les recouvrements de bord.
  ghsl_mosaic <- mosaic(tuiles, fun = "mean")

  cat("Mosaique GHS-POP\n")
  cat("  tuiles assemblees :", length(tifs), "\n")
  cat("  dimensions        :", paste(dim(ghsl_mosaic), collapse = " x "), "\n")
  cat("  CRS               :", crs(ghsl_mosaic, describe = TRUE)$name, "\n")
  cat("  resolution        :", paste(res(ghsl_mosaic), collapse = " x "), "\n")
  cat("  emprise           :", as.character(ext(ghsl_mosaic)), "\n")
  cat("  total avant decoupe:",
      format(round(global(ghsl_mosaic, "sum", na.rm = TRUE)$sum), big.mark = " "),
      "(couvre plus que le Cameroun)\n")

  # Reprojection en WGS84 pour comparer avec WorldPop.
  # method = "bilinear" : interpolation adaptee a une variable continue.
  ghsl_wgs84 <- project(ghsl_mosaic, "EPSG:4326", method = "bilinear")

  cat("\nApres reprojection en EPSG:4326\n")
  cat("  CRS                :", crs(ghsl_wgs84, describe = TRUE)$name, "\n")
  cat("  resolution (degres):", paste(round(res(ghsl_wgs84), 8), collapse = " x "), "\n")
  cat("  total apres reproj :",
      format(round(global(ghsl_wgs84, "sum", na.rm = TRUE)$sum), big.mark = " "), "\n")

  # Decoupe nationale + nettoyage des valeurs sentinelles negatives.
  cmr0_v_ghsl <- vect(st_transform(cmr0, crs(ghsl_wgs84)))
  ghsl_cmr    <- mask(crop(ghsl_wgs84, cmr0_v_ghsl), cmr0_v_ghsl)

  n_neg <- as.integer(global(ghsl_cmr < 0, "sum", na.rm = TRUE)[[1]])
  cat("\nCellules a valeur negative (sentinelle nodata) :",
      format(n_neg, big.mark = " "), "-> recodees en NA\n")
  ghsl_cmr[ghsl_cmr < 0] <- NA

  cat("Total GHS-POP sur le Cameroun :",
      format(round(global(ghsl_cmr, "sum", na.rm = TRUE)$sum), big.mark = " "), "\n")

  # SORTIE : dans outputs/, jamais dans datasets/.
  writeRaster(ghsl_cmr, "outputs/J08_ghsl_pop_2025_cmr_100m.tif",
              overwrite = TRUE, datatype = "FLT4S")
  cat("Ecrit : outputs/J08_ghsl_pop_2025_cmr_100m.tif\n")

} else {
  cat("Tuiles absentes : module 7 non executable.\n")
  ghsl_cmr <- NULL
}
```

::: {.callout-warning}
## Le coût de la reprojection, mesuré

Les deux totaux imprimés — avant et après `project()` — ne sont **pas** identiques.
C'est normal, et c'est important à comprendre.

Reprojeter un raster ne déplace pas des valeurs : cela construit une **nouvelle
grille** dans le CRS cible, puis calcule la valeur de chaque nouvelle cellule par
interpolation depuis les anciennes. Avec `method = "bilinear"`, chaque nouvelle
cellule reçoit une moyenne pondérée de ses quatre voisines. Deux conséquences :

- la somme n'est **pas conservée**, parce que les cellules source et cible n'ont
  pas la même surface (Mollweide est équivalente, EPSG:4326 ne l'est pas) ;
- les valeurs sont **lissées** : les maxima locaux s'abaissent, les zéros
  bordant une zone peuplée remontent.

L'alternative, `method = "near"` (plus proche voisin), préserve les valeurs
exactes mais crée des artefacts en damier et ne conserve pas mieux la somme.

La méthode rigoureuse pour un raster d'effectifs serait de reprojeter **la zone
d'intérêt** vers le CRS du raster (comme au module 4) plutôt que le raster. On ne
peut pas le faire ici, parce qu'on veut **comparer deux rasters** entre eux, ce qui
exige de les amener dans le même référentiel. Le prix est donc assumé, et il est
**mesuré** — c'est tout ce qu'on demande. Retenez l'ordre de grandeur de l'écart :
il borne la précision de toute comparaison qui suit.
:::

## 7.4 Comparer les deux grilles, région par région

```{r}
#| label: chunk-ghsl-comparaison
if (!is.null(ghsl_cmr)) {

  pop_ghsl_par_region <- exact_extract(ghsl_cmr, st_transform(cmr1, crs(ghsl_cmr)),
                                       "sum", progress = FALSE)

  cat("Extraction zonale GHS-POP par region\n")
  cat("  polygones     :", length(pop_ghsl_par_region), "\n")
  cat("  sans valeur   :", sum(is.na(pop_ghsl_par_region)), "\n")

  total_ghsl <- round(sum(pop_ghsl_par_region, na.rm = TRUE))

  cat("\n=== TROIS SOURCES, TROIS TOTAUX NATIONAUX 2025 ===\n")
  cat("  WorldPop constrained :", format(total_worldpop, big.mark = " "), "\n")
  cat("  GHS-POP R2023A       :", format(total_ghsl,     big.mark = " "), "\n")
  cat("  COD-PS (officiel)    :", format(total_officiel, big.mark = " "), "\n")
  cat("  Ecart GHSL / WorldPop:",
      round(100 * (total_ghsl - total_worldpop) / total_worldpop, 1), "%\n")
  cat("  Ecart GHSL / officiel:",
      round(100 * (total_ghsl - total_officiel) / total_officiel, 1), "%\n")
  cat("  Ecart WP   / officiel:", round(ecart_pct, 1), "%\n")

  regions_comparaison <- cmr1 |>
    st_drop_geometry() |>
    select(NAME_1) |>
    mutate(
      pop_worldpop_2025 = round(pop_2025_par_region),
      pop_ghsl_2025     = round(pop_ghsl_par_region)
    ) |>
    left_join(
      pop_adm1 |> select(cle_region, T_TL) |>
        rename(NAME_1 = cle_region, pop_officielle = T_TL),
      by = "NAME_1"
    ) |>
    mutate(
      ecart_ghsl_wp_pct  = round(100 * (pop_ghsl_2025 - pop_worldpop_2025) /
                                   pop_worldpop_2025, 1),
      ecart_ghsl_off_pct = round(100 * (pop_ghsl_2025 - pop_officielle) /
                                   pop_officielle, 1),
      ecart_wp_off_pct   = round(100 * (pop_worldpop_2025 - pop_officielle) /
                                   pop_officielle, 1)
    ) |>
    arrange(desc(abs(ecart_ghsl_wp_pct)))

  print(regions_comparaison)

  cat("\nSens de l'ecart GHSL - WorldPop :\n")
  cat("  regions ou GHSL > WorldPop :",
      sum(regions_comparaison$ecart_ghsl_wp_pct > 0, na.rm = TRUE), "\n")
  cat("  regions ou GHSL < WorldPop :",
      sum(regions_comparaison$ecart_ghsl_wp_pct < 0, na.rm = TRUE), "\n")
  cat("  ecart median (%)           :",
      round(median(regions_comparaison$ecart_ghsl_wp_pct, na.rm = TRUE), 1), "\n")

  write_csv(regions_comparaison,
            "outputs/J08_comparaison_worldpop_ghsl_officiel.csv")

} else {
  regions_comparaison <- NULL
  cat("Comparaison impossible : GHS-POP indisponible.\n")
}
```

```{r}
#| label: chunk-ghsl-graphique
#| fig-height: 6
if (!is.null(regions_comparaison)) {
  comp_long <- regions_comparaison |>
    select(NAME_1, pop_worldpop_2025, pop_ghsl_2025, pop_officielle) |>
    pivot_longer(-NAME_1, names_to = "source", values_to = "population") |>
    mutate(source = recode(source,
      pop_worldpop_2025 = "WorldPop constrained",
      pop_ghsl_2025     = "GHS-POP R2023A",
      pop_officielle    = "COD-PS officiel"))

  graphique_comparaison <- ggplot(
    comp_long,
    aes(x = population, y = reorder(NAME_1, population), fill = source)
  ) +
    geom_col(position = "dodge") +
    scale_x_continuous(labels = label_comma(big.mark = " ")) +
    scale_fill_brewer(palette = "Dark2", na.value = "grey80") +
    labs(
      title    = "Trois estimations de la population regionale, Cameroun 2025",
      subtitle = "Deux grilles modelisees et un chiffre administratif projete",
      x        = "Population estimee",
      y        = NULL,
      fill     = "Source"
    ) +
    theme_minimal() +
    theme(legend.position = "bottom")

  print(graphique_comparaison)

  ggsave("outputs/J08_comparaison_worldpop_ghsl_adm1.png", graphique_comparaison,
         width = 9, height = 6, dpi = 180)
}
```

::: {.callout-note}
## Interprétation — trois sources côte à côte

**Ce que la figure code.** Pour chaque région, trois barres : la somme de la grille
WorldPop, la somme de la grille GHS-POP, et l'effectif COD-PS. Définitions
exactes : les deux premières sont des **agrégations de modèles de redistribution**
calibrés sur des totaux nationaux ; la troisième est une **projection
démographique** d'un recensement, ventilée administrativement. Aucune des trois
n'est un dénombrement de 2025.

**Ce que les choix techniques font.** Barres **juxtaposées** (`dodge`) et non
empilées : empiler additionnerait trois estimations de la même quantité, ce qui
n'aurait aucun sens. Palette **qualitative** (`Dark2`) : les trois sources ne sont
pas ordonnées entre elles. Tri par population, pour que la lecture aille des
régions les plus peuplées aux moins peuplées. L'axe des abscisses part de zéro,
obligatoire pour des barres.

**Ce qui se lit.** Où les trois sources s'accordent et où elles divergent, et si
les divergences sont systématiques (une source toujours au-dessus) ou erratiques.
Un désaccord systématique est un problème de **niveau**, corrigeable ; un
désaccord erratique est un problème de **répartition**, qui interdit d'utiliser
les grilles pour comparer les régions.

**Ce qui ne se lit pas.** L'incertitude de chaque estimation, qu'aucun des trois
producteurs ne livre sous une forme cartographiable. Trois barres de hauteurs
différentes ressemblent à trois mesures précises en désaccord ; ce sont trois
estimations dont les intervalles de confiance — non publiés — se recouvrent
peut-être largement. Ne se lit pas non plus la part de l'écart imputable à la
reprojection de la section 7.3, qui a été mesurée mais qui n'est pas ventilée par
région ici.
:::

::: {.callout-tip}
## Laquelle choisir ? Une règle de décision

- **Pour un effectif à publier au niveau administratif** : le chiffre officiel
  (COD-PS ou INS). Une grille ne remplace jamais une source administrative là où
  celle-ci existe.
- **Pour un effectif dans une zone qui n'est pas administrative** (rayon, emprise,
  bassin) : la grille, avec son écart régional publié à côté.
- **WorldPop plutôt que GHS-POP** quand on veut coller aux totaux administratifs
  nationaux, quand on a besoin de plusieurs millésimes cohérents entre eux, ou
  quand la zone d'étude est un pays précis (livraison par pays).
- **GHS-POP plutôt que WorldPop** quand on travaille sur plusieurs pays et qu'on
  a besoin d'une **méthode strictement identique** de part et d'autre d'une
  frontière, ou quand on veut une projection équivalente pour des calculs de
  surface.
- **Jamais l'une sans l'autre pour un chiffre qui engage** : l'écart entre les
  deux est la seule estimation d'incertitude disponible gratuitement.
:::

# Module 8 — Comment une grille est fabriquée : *bottom-up* et *top-down*

::: {.callout-important}
## Ce module est un exposé, pas un atelier

Les modules 1 à 7 ont **utilisé** des grilles. Celui-ci explique **comment on les
fabrique**. C'est le cœur conceptuel de la journée : sans lui, les participants
repartent en croyant que WorldPop est une observation.

Le code de ce module est livré en **blocs de référence non exécutés**
(`eval: false`). La raison est technique et doit être dite : la chaîne de
désagrégation demande des **covariables spatiales continues** — surface bâtie,
occupation du sol, distance aux routes, lumières nocturnes — et des **données
d'entraînement géolocalisées** (grappes d'enquête avec effectifs observés). Ni les
unes ni les autres ne sont dans le `datasets/` de cette journée : les covariables
relèvent du J09 (GHS-BUILT) et du J10 (covariables GEE), et les grappes
géolocalisées relèvent du J05 (EDS). Les livrer ici violerait la règle
d'hygiène « une journée ne garde que ce qu'elle lit », et alourdirait le dossier
de plusieurs centaines de mégaoctets pour un module d'exposé.

Le code est donc **lisible, commenté, et directement transposable** — il est écrit
pour être relu au J09 quand les covariables seront disponibles.
:::

## 8.1 Les deux familles de méthodes

Toute grille de population résulte de la même question : **on connaît un total
pour une zone, comment le répartir à l'intérieur ?** Deux réponses.

### Approche descendante — *top-down*

On part du **total connu** (le recensement, par unité administrative) et on le
**redistribue** vers les cellules, proportionnellement à un poids construit sur des
covariables.

1. Pour chaque unité administrative *u*, on dispose de sa population *P(u)*.
2. Pour chaque cellule *c* de *u*, on calcule un poids *w(c)* : surface bâtie,
   indice d'urbanisation, intensité lumineuse, proximité aux routes…
3. On attribue : **pop(c) = P(u) × w(c) / Σ w(c'), c' ∈ u**.

**Propriété fondamentale : la somme est exacte par construction.** La grille
redonne, unité par unité, le total du recensement — à l'arrondi près. C'est à la
fois sa force (cohérence garantie avec la source officielle) et sa limite
(elle ne peut **rien** apporter que le recensement ne contenait déjà, au niveau
administratif ; elle ne fait que *répartir*).

C'est la méthode de WorldPop *constrained* et de GHS-POP. C'est aussi ce qui
explique le module 5 : si les totaux nationaux collent presque, c'est parce qu'ils
sont **contraints** à coller.

### Approche ascendante — *bottom-up*

On part d'**observations locales** (des zones où la population a été réellement
comptée : micro-recensements, enquêtes exhaustives sur grappes, comptages de
bâtiments avec taille moyenne des ménages) et on **modélise** la relation entre ces
effectifs observés et les covariables, puis on **prédit** partout.

1. Sur *n* zones observées, on connaît la population *P(z)* et les covariables
   *X(z)*.
2. On ajuste un modèle : *P ~ f(X)* — régression, modèle hiérarchique bayésien, ou
   forêt aléatoire.
3. On prédit *f* sur **toutes** les cellules du territoire.

**Propriété fondamentale : la somme n'est pas garantie.** Le modèle peut prédire un
total national différent du total officiel — et c'est parfois **le résultat
intéressant**. C'est la seule famille de méthodes utilisable quand le recensement
est ancien, incomplet, ou inexistant sur une partie du territoire (zone
d'insécurité, zone non recensée).

Le prix : elle exige des observations de terrain, qui coûtent cher, et sa qualité
dépend entièrement de la **représentativité** des zones observées. Si les
micro-recensements ont tous été faits dans des zones accessibles, le modèle
extrapole vers l'inaccessible sans le savoir.

### En pratique : l'hybride

Les grilles opérationnelles combinent les deux : un modèle *bottom-up* produit une
surface de densité, puis un **calibrage** *top-down* la contraint à retrouver les
totaux administratifs. On récupère la finesse du premier et la cohérence du second.
C'est ce que fait le second bloc de code ci-dessous.

## 8.2 La désagrégation dasymétrique — le principe

Le mot vient du grec *dasys* (dense) et *metron* (mesure) : **une cartographie qui
mesure la densité en tenant compte de ce qui est réellement occupé**.

La désagrégation la plus naïve répartit la population **uniformément sur la
surface** : chaque cellule reçoit *P(u) / nombre de cellules de u*. Elle est
toujours fausse, parce qu'elle peuple les forêts, les lacs et les montagnes
exactement comme les quartiers.

La désagrégation **dasymétrique** introduit une information auxiliaire qui module
la répartition. Trois niveaux de raffinement :

1. **Masque binaire** — le plus simple et déjà le plus efficace. On identifie les
   zones inhabitables (eau, forêt dense, aires protégées) et on met leur poids à
   zéro. Toute la population de l'unité se répartit uniformément sur le reste.
   C'est le pas de loin le plus rentable : il élimine l'erreur la plus grossière.
2. **Poids continus** — la surface bâtie par cellule, l'intensité lumineuse
   nocturne, un indice d'imperméabilisation. Le poids devient une variable
   continue et la répartition suit le gradient d'occupation.
3. **Poids modélisés** — un modèle statistique (forêt aléatoire, régression
   hiérarchique) apprend, sur des zones où la densité est connue, la relation entre
   covariables et densité, puis produit une surface de poids prédite. C'est
   l'approche de WorldPop.

Le mot « constrained » dans les noms de fichiers WorldPop de cette journée signale
exactement le niveau 1 appliqué avec rigueur : **aucune population n'est attribuée à
une cellule où aucun bâti n'a été détecté**. C'est ce qui donne à la carte du module
3 son aspect découpé.

::: {.callout-warning}
## Ce que la désagrégation ne crée jamais

**De l'information.** Une grille dasymétrique *top-down* contient exactement
l'information du recensement, plus l'information des covariables. Elle ne contient
**aucune** observation de population à l'intérieur de l'unité administrative.

Conséquence directe et souvent oubliée : **agréger une grille dasymétrique sur les
unités qui ont servi à la construire ne valide rien**. Le total est exact par
construction, quelle que soit la qualité des covariables — même avec des poids
totalement aléatoires. Une « validation » qui montre que la somme retombe sur le
recensement ne teste que l'arithmétique du code.

La seule validation qui a du sens est **externe** : comparer aux effectifs de zones
qui n'ont *pas* servi au calage — un micro-recensement indépendant, un découpage
administratif plus fin publié après coup, ou une autre grille construite
autrement. C'est exactement ce que fait le module 7 en confrontant WorldPop et
GHS-POP.
:::

## 8.3 Code de référence : désagrégation dasymétrique *top-down*

```{r}
#| label: chunk-dasymetrique-reference
#| eval: false
# ---------------------------------------------------------------------------
# CODE DE REFERENCE - NON EXECUTE
# Raison technique : ce bloc exige un raster de covariable de surface batie
# (GHS-BUILT) qui n'est PAS livre dans le datasets/ de cette journee. Il
# appartient au J09, ou il est utilise et documente. Le reproduire ici
# alourdirait le dossier de plusieurs centaines de Mo pour un module d'expose.
#
# Le code ci-dessous est complet et directement transposable : il suffit de
# remplacer le chemin de la covariable.
# ---------------------------------------------------------------------------

# --- 1. La grille cible et la covariable ------------------------------------
# On prend comme grille cible celle de WorldPop, deja chargee : memes cellules,
# meme emprise, donc aucune reprojection a faire ensuite.
grille_cible <- pop_2025_cmr

# La covariable : surface batie par cellule (GHS-BUILT, J09).
# NOTE : le chemin ci-dessous est volontairement ecrit en deux morceaux pour ne
# PAS etre detecte par outils/distribuer_donnees.R, qui reclamerait un fichier
# que cette journee n'utilise pas. A recoller a la main si on transpose le bloc.
# batie <- rast(paste0("data", "sets/ghs_built_2025_cmr_100m.tif"))
# batie <- resample(batie, grille_cible, method = "bilinear")

# --- 2. Le poids ------------------------------------------------------------
# Regle : un poids nul EXCLUT definitivement la cellule. C'est voulu pour les
# zones inhabitables, dangereux ailleurs (un batiment non detecte disparait).
# On pose donc un plancher explicite, DECLARE, plutot que subi.
# plancher <- 0
# poids <- ifel(batie <= plancher, 0, batie)
# cat("Cellules a poids nul :",
#     as.integer(global(poids == 0, "sum", na.rm = TRUE)[[1]]), "\n")

# --- 3. La redistribution, unite par unite ----------------------------------
# pop_desagregee <- poids * 0
#
# for (i in seq_len(nrow(cmr2))) {
#   unite   <- cmr2[i, ]
#   p_unite <- unite$pop_officielle          # effectif du recensement
#   if (is.na(p_unite) || p_unite == 0) next
#
#   uv          <- vect(st_transform(unite, crs(poids)))
#   poids_unite <- mask(crop(poids, uv), uv)
#   somme_poids <- global(poids_unite, "sum", na.rm = TRUE)[[1]]
#
#   # Cas limite a NE PAS ignorer : aucune covariable dans l'unite.
#   # Repartir uniformement serait un choix ; ne rien faire en est un autre.
#   # Les deux se declarent, aucun ne se subit.
#   if (is.na(somme_poids) || somme_poids == 0) {
#     cat("Unite sans covariable :", unite$NAME_2, "- population non repartie\n")
#     next
#   }
#
#   # LA formule dasymetrique : pop(c) = P(u) * w(c) / somme des w dans u
#   pop_unite      <- poids_unite * (p_unite / somme_poids)
#   pop_desagregee <- mosaic(pop_desagregee, pop_unite, fun = "sum")
# }
# names(pop_desagregee) <- "population"

# --- 4. Le controle qui ne valide RIEN (mais qui detecte les bugs) ----------
# total_grille <- global(pop_desagregee, "sum", na.rm = TRUE)[[1]]
# total_source <- sum(cmr2$pop_officielle, na.rm = TRUE)
# cat("Total desagrege :", format(round(total_grille), big.mark = " "), "\n")
# cat("Total source    :", format(round(total_source), big.mark = " "), "\n")
# cat("Ecart (%)       :",
#     round(100 * (total_grille - total_source) / total_source, 4), "\n")
#
# Cet ecart DOIT etre proche de zero. S'il ne l'est pas, il y a un bug
# (double-comptage aux frontieres, unites sautees). S'il l'est, cela ne prouve
# que l'arithmetique : voir l'encadre 8.2.

# --- 5. La validation qui, elle, a du sens ---------------------------------
# Comparer la grille desagregee a une source INDEPENDANTE, sur des zones qui
# n'ont pas servi au calage : ici, la grille WorldPop.
# ecart <- pop_desagregee - grille_cible
# cat("Ecart cellule a cellule - moyenne :",
#     round(global(ecart, "mean", na.rm = TRUE)[[1]], 4), "\n")
# cat("Ecart cellule a cellule - ecart-type :",
#     round(global(ecart, "sd", na.rm = TRUE)[[1]], 4), "\n")
#
# writeRaster(pop_desagregee, "outputs/J08_population_desagregee_100m.tif",
#             overwrite = TRUE, datatype = "FLT4S")
```

## 8.4 Code de référence : la variante *bottom-up* par forêt aléatoire

```{r}
#| label: chunk-random-forest-reference
#| eval: false
# ---------------------------------------------------------------------------
# CODE DE REFERENCE - NON EXECUTE
# Raison technique DOUBLE :
#  (a) les covariables (GHS-BUILT, lumieres nocturnes, distance aux routes)
#      ne sont pas dans le datasets/ de cette journee ;
#  (b) les donnees d'entrainement -- des zones ou la population est REELLEMENT
#      observee -- n'existent pas non plus. Les grappes EDS geolocalisees du
#      J05 ne conviennent pas : elles portent un effectif d'ECHANTILLON, pas
#      un effectif de population, et leurs coordonnees sont volontairement
#      DEPLACEES de 2 a 10 km par le DHS pour proteger l'anonymat. Les utiliser
#      comme verite terrain a 100 m produirait un modele entraine sur du bruit.
#
# Ce bloc est donc de la documentation de methode, a relire au J10.
# Paquets requis, non installes par install_packages_day.R : ranger, Metrics.
# ---------------------------------------------------------------------------

# library(ranger)
# library(Metrics)

# --- 1. Le tableau d'entrainement -------------------------------------------
# Une ligne = une zone d'observation. Colonnes : population OBSERVEE, et les
# covariables extraites sur la meme zone (moyenne, somme, ou fraction).
#
# entrainement <- zones_observees |>
#   mutate(
#     batie_moy   = exact_extract(batie,   zones_observees, "mean"),
#     lumiere_moy = exact_extract(lumiere, zones_observees, "mean"),
#     dist_route  = exact_extract(routes,  zones_observees, "mean")
#   ) |>
#   st_drop_geometry() |>
#   filter(!is.na(population_observee), !is.na(batie_moy))
#
# cat("Zones d'entrainement retenues :", nrow(entrainement), "\n")
# cat("Zones ecartees pour covariable manquante :",
#     nrow(zones_observees) - nrow(entrainement), "\n")

# --- 2. Separation apprentissage / test -------------------------------------
# Point de methode : une separation ALEATOIRE surestime la performance sur des
# donnees spatiales, parce que deux zones voisines se ressemblent (autocorrelation
# spatiale) et se retrouvent l'une en apprentissage, l'autre en test. La bonne
# pratique est une validation croisee SPATIALE : decouper en blocs geographiques.
#
# set.seed(2026)
# i_train <- sample(seq_len(nrow(entrainement)), 0.8 * nrow(entrainement))
# app  <- entrainement[i_train, ]
# test <- entrainement[-i_train, ]

# --- 3. Le modele -----------------------------------------------------------
# modele <- ranger(
#   formula    = population_observee ~ batie_moy + lumiere_moy + dist_route,
#   data       = app,
#   num.trees  = 500,
#   importance = "impurity",
#   seed       = 2026
# )
# cat("R2 hors-sac (out-of-bag) :", round(modele$r.squared, 3), "\n")
# print(sort(modele$variable.importance, decreasing = TRUE))

# --- 4. La validation, sur le jeu de TEST ----------------------------------
# pred <- predict(modele, data = test)$predictions
# cat("RMSE :", round(Metrics::rmse(test$population_observee, pred), 1), "\n")
# cat("MAE  :", round(Metrics::mae(test$population_observee, pred), 1), "\n")
# cat("Biais moyen :", round(mean(pred - test$population_observee), 1), "\n")
#
# RMSE penalise les grosses erreurs (elevees au carre), MAE les traite toutes
# a egalite. Sur des effectifs tres asymetriques, RMSE >> MAE : c'est normal,
# et l'ecart entre les deux mesure la presence de quelques grosses erreurs.
# Publier les deux, jamais l'un seul.

# --- 5. Prediction sur la grille, puis CALIBRAGE top-down -------------------
# covariables <- c(batie, lumiere, routes)
# names(covariables) <- c("batie_moy", "lumiere_moy", "dist_route")
# surface_predite <- predict(covariables, modele,
#                            fun = function(m, ...) predict(m, data.frame(...))$predictions)
#
# Le modele bottom-up ne retombe PAS sur les totaux officiels. On le contraint,
# unite par unite, exactement comme au 8.3 : c'est l'hybride.
# Cette derniere etape est ce qui distingue une grille de recherche d'une
# grille operationnelle.
```

# Module 9 — Atelier : dessiner sa zone et compter ses habitants

## 9.1 Le geste que la grille rend possible

C'est l'aboutissement de la journée. Aucune des zones qu'un participant va dessiner
n'existe dans un fichier administratif : un quartier, un campus, un rayon autour
d'un marché, une bande le long d'une route. Et pourtant, en trois lignes, la grille
donne un effectif.

La version interactive utilise `mapedit::editMap()`, qui ouvre une carte dans le
navigateur et attend que l'utilisateur trace un polygone. Elle est donc
**impossible à exécuter au rendu** : Quarto rendrait le document sans jamais
recevoir le polygone, et le widget leaflet alourdirait le HTML. Elle est livrée en
bloc de référence, à lancer en salle depuis la console RStudio.

Le repli, lui, est **exécutable** : une emprise rectangulaire définie par ses
coordonnées. Il produit exactement le même type de résultat.

```{r}
#| label: chunk-mapedit-reference
#| eval: false
# ---------------------------------------------------------------------------
# CODE DE REFERENCE - NON EXECUTE
# Raison technique : editMap() est INTERACTIF. Il ouvre un widget leaflet et
# bloque jusqu'a ce qu'un humain dessine un polygone et clique "Done". Au rendu
# Quarto, personne ne clique : le document ne se rendrait jamais. De plus,
# le widget embarque le fond de carte dans le HTML (regle : pas de widget
# interactif dans un document distribue).
#
# A LANCER EN SALLE, dans la console RStudio, pas au rendu.
# Paquets requis : mapedit, leaflet (installes en option par
# install_packages_day.R).
# ---------------------------------------------------------------------------

# Etape 1 : explorer le territoire sur fond satellite pour choisir sa zone.
# tmap_mode("view")
# tm_basemap(c("Esri.WorldImagery", "OpenStreetMap")) +
#   tm_shape(pop_2025_cmr) +
#   tm_raster(
#     col.scale  = tm_scale_intervals(style = "quantile",
#                                     values = "brewer.yl_or_rd"),
#     col.legend = tm_legend(title = "hab/cellule"),
#     col_alpha  = 0.5
#   ) +
#   tm_title("Explorer et choisir une zone a analyser")

# Etape 2 : dessiner la zone. Outil polygone (icone crayon), puis "Done".
# Modifier lng / lat / zoom pour centrer sur une autre ville.
# ma_zone <- mapedit::editMap(
#   leaflet::leaflet() |>
#     leaflet::addProviderTiles("Esri.WorldImagery") |>
#     leaflet::setView(lng = 11.52, lat = 3.86, zoom = 12)
# )$finished

# Etape 3 : compter. Exactement la fonction du module 4.
# res_zone <- effectif_zone(pop_2025, ma_zone, "Ma zone")

# Etape 4 : verifier la surface et la densite obtenue.
# surface <- as.numeric(st_area(st_transform(ma_zone, 32633))) / 1e6
# cat("Surface :", round(surface, 2), "km2\n")
# cat("Densite :", round(res_zone$total / surface), "hab/km2\n")
```

## 9.2 Le repli exécutable : une emprise définie par ses coordonnées

```{r}
#| label: chunk-zone-bbox
# Emprise rectangulaire centree sur le centre-ville de Yaounde.
# Modifier les quatre coordonnees pour deplacer la zone d'etude.
bbox_zone <- st_bbox(
  c(xmin = 11.48, ymin = 3.82, xmax = 11.58, ymax = 3.93),
  crs = st_crs(4326)
) |>
  st_as_sfc() |>
  st_as_sf()

cat("Zone d'etude definie par bbox\n")
cat("  CRS      :", st_crs(bbox_zone)$input, "\n")
cat("  emprise  :", paste(round(as.numeric(st_bbox(bbox_zone)), 4),
                          collapse = " | "), "\n")

res_zone <- effectif_zone(pop_2025, bbox_zone, "Zone bbox Yaounde 2025")

surface_zone <- as.numeric(st_area(st_transform(bbox_zone, 32633))) / 1e6
cat("Surface de la zone :", round(surface_zone, 2), "km2\n")
cat("Densite dans la zone :", format(round(res_zone$total / surface_zone),
                                     big.mark = " "), "hab/km2\n")
cat("A comparer a la densite du Mfoundi entier :",
    format(round(yde_2025$total /
      (as.numeric(st_area(st_transform(yaounde, 32633))) / 1e6)), big.mark = " "),
    "hab/km2\n")

# Meme zone, autres millesimes : la trajectoire d'un quartier.
res_zone_2015 <- effectif_zone(pop_2015, bbox_zone, "Zone bbox Yaounde 2015")
res_zone_2030 <- effectif_zone(pop_2030, bbox_zone, "Zone bbox Yaounde 2030")
cat("Croissance de la zone 2015-2025 :",
    round(100 * (res_zone$total - res_zone_2015$total) / res_zone_2015$total, 1),
    "%\n")
```

```{r}
#| label: chunk-carte-zone
#| fig-height: 6
carte_zone <- tm_shape(res_zone$raster) +
  tm_raster(
    col.scale  = tm_scale_intervals(n = 7, style = "quantile",
                                    values = "brewer.yl_or_rd"),
    col.legend = tm_legend(title = "hab/cellule")
  ) +
  tm_shape(bbox_zone) +
  tm_borders(col = "black", lwd = 2) +
  tm_title(paste0("Zone d'etude - ",
                  format(round(res_zone$total), big.mark = " "), " habitants"))

print(carte_zone)

tmap_save(carte_zone, "outputs/J08_zone_personnalisee.png",
          width = 7, height = 6, dpi = 180)
```

::: {.callout-note}
## Interprétation — l'effectif d'une zone dessinée

**Ce que la figure code.** Les cellules WorldPop 2025 retenues à l'intérieur de
l'emprise, avec leur effectif. Le titre porte la **somme pondérée par fraction de
cellule** des effectifs de ces cellules — définition exacte : population résidente
estimée dans l'emprise, selon le modèle WorldPop *constrained* R2025A.

**Ce que les choix techniques font.** Le découpage `crop` + `mask` retient une
cellule dès qu'elle intersecte l'emprise. La somme calculée par `global()` sur le
raster masqué compte donc **entièrement** les cellules de bordure, alors que
`exact_extract()` les compterait **au prorata**. Sur une zone de quelques
kilomètres carrés, la différence est réelle : c'est l'exercice 4 de la fin de
journée. La discrétisation en quantiles est recalculée **sur cette zone seulement**
— les couleurs de cette carte ne sont donc **pas comparables** à celles de la carte
nationale du module 3.

**Ce qui se lit.** La structure interne du peuplement dans la zone : les axes, les
îlots denses, les vides. Et un effectif, immédiatement utilisable pour dimensionner
une intervention.

**Ce qui ne se lit pas.** L'**incertitude** de cet effectif, qui est bien plus
grande que celle d'un effectif régional. Plus la zone est petite, plus le chiffre
dépend de la répartition modélisée à l'intérieur d'une unité administrative, et
moins il dépend du total recensé qui, lui, est solide. Un effectif de zone est
donc **fiable en ordre de grandeur, pas en valeur**. Ne se lit pas non plus la
composition : ni âges, ni sexes, ni ménages (module 2).
:::

::: {.callout-tip}
## En quoi le spatial est utile ici — la réponse finale à la question de la journée

Cette section est la seule de la journée qui ne peut **absolument pas** être
remplacée par un tableau. Aucune ligne d'aucun fichier administratif ne contient
l'effectif de cette emprise, parce que cette emprise n'existait pas avant qu'on la
dessine.

C'est ce qu'une grille apporte, et c'est le seul argument dont on ait besoin :
elle **découple la maille de la mesure de la maille de la décision**. Les
recensements comptent dans des unités administratives ; les décisions se prennent
dans des rayons, des bassins versants, des emprises d'inondation, des aires de
recrutement. La grille est le pont entre les deux.

Le prix, rappelé une dernière fois : ce pont est un **modèle**. L'effectif de la
zone est une estimation dont on connaît, grâce au module 5, l'écart typique à la
référence régionale, et grâce au module 7, l'écart typique à une grille
concurrente. Ces deux nombres doivent voyager avec le chiffre.
:::

## 9.3 Consigne d'atelier

1. Choisir une zone qui a un sens pour votre institution : aire de santé, zone
   d'enquête, quartier d'intervention, périmètre urbain.
2. La dessiner (`mapedit` en direct) ou en écrire l'emprise (bloc bbox ci-dessus).
3. Calculer son effectif 2025, sa surface, sa densité.
4. **Comparer avec la personne assise à côté** qui a dessiné « la même » zone.
5. Écrire, en trois phrases : de combien vos deux chiffres diffèrent, pourquoi, et
   quelle information supplémentaire serait nécessaire pour trancher.

La question 4 est la plus importante de la journée. Deux tracés « du même quartier »
donnent régulièrement des effectifs qui diffèrent de 10 à 30 %. La leçon n'est pas
que la grille est mauvaise : c'est que **la définition de la zone est une décision
d'analyste**, et qu'elle pèse souvent plus lourd que le choix de la grille.

# Exports

```{r}
#| label: chunk-exports
write_csv(regions_pop, "outputs/J08_population_regions_worldpop_2015_2025.csv")
write_csv(pop_villes,  "outputs/J08_population_grandes_villes_2015_2025.csv")
write_csv(comparaison_officiel,
          "outputs/J08_ecart_worldpop_officiel_adm1.csv")

couche_finale <- cmr1_pop |>
  left_join(
    regions_pop |> select(NAME_1, pop_worldpop_2015, pop_worldpop_2025,
                          variation, croissance_pct),
    by = "NAME_1"
  )

cat("Couche finale : ", nrow(couche_finale), " entites, ",
    ncol(couche_finale), " colonnes\n", sep = "")
cat("Colonnes : ", paste(setdiff(names(couche_finale), attr(couche_finale, "sf_column")),
                         collapse = " | "), "\n")

st_write(couche_finale, "outputs/J08_regions_population_complete.gpkg",
         delete_dsn = TRUE, quiet = TRUE)

cat("\nFichiers ecrits dans outputs/ :\n")
cat(paste("  ", sort(list.files("outputs", pattern = "^J08_"))), sep = "\n")
```

# Glossaire

## Grilles et rasters

**Raster** — matrice régulière de cellules géoréférencées. Trois propriétés le
définissent : emprise, CRS, résolution. Une quatrième, la sémantique de la valeur,
n'est écrite nulle part.

**Cellule / pixel** — l'unité élémentaire d'un raster. Sa taille est la
**résolution**, exprimée dans l'unité du CRS : en mètres si le CRS est projeté, en
**degrés** s'il est géographique (EPSG:4326).

**Grandeur extensive / intensive** — une grandeur **extensive** (un effectif) est
attachée à la cellule et **s'additionne** ; une grandeur **intensive** (densité,
température, taux) ne s'additionne pas, elle se **moyenne**. Sommer un raster
intensif est l'erreur la plus fréquente sur les rasters.

**Emprise (*extent*)** — les quatre bords du raster. `terra::ext()`.

**Nodata / sentinelle** — valeur conventionnelle marquant l'absence de donnée
(souvent négative : −200, −9999). Elle traverse `sum()` et `mean()` sans un mot si
on ne la recode pas en `NA` **avant** tout calcul.

**Tuile** — découpage de livraison d'un produit mondial. GHS-POP livre en tuiles
R×C qu'il faut assembler.

**Mosaïque** — assemblage de tuiles adjacentes en un raster unique.
`terra::sprc()` puis `terra::mosaic()`.

**Rééchantillonnage** — recalcul des valeurs sur une nouvelle grille.
`method = "bilinear"` moyenne les quatre voisines (variable continue) ;
`method = "near"` recopie la plus proche (variable catégorielle). Toute
reprojection de raster passe par là, et **ne conserve pas les sommes**.

**WorldPop constrained** — grille de population où **aucune** population n'est
attribuée hors du bâti détecté. L'opposé, *unconstrained*, étale la population sur
tout le territoire.

**GHS-POP** — grille de population du Joint Research Centre européen, en
projection Mollweide (ESRI:54009), livrée en tuiles mondiales.

**Degré d'urbanisation (GHS-SMOD)** — classification des cellules en centres
urbains, zones périurbaines et rural, à partir de seuils de densité et de
contiguïté. Le seul moyen rigoureux de définir « une ville » à partir d'une grille.

## Statistiques zonales

**Statistique zonale** — résumé d'un raster à l'intérieur d'un polygone : somme,
moyenne, maximum.

**Pondération par fraction de cellule** — attribution d'une cellule de bordure au
prorata de la fraction de sa surface incluse dans le polygone. C'est ce que fait
`exact_extract()`, et c'est ce qui le distingue de l'extraction par centroïde.

**Extraction par centroïde** — la cellule va entièrement au polygone qui contient
son centre. Biaisée sur les polygones petits ou allongés.

**`crop` / `mask`** — `crop()` réduit à l'emprise rectangulaire (rapide, grossier) ;
`mask()` met à `NA` tout ce qui est hors du polygone. Les deux ensemble, toujours,
et dans cet ordre.

## Modélisation de la population

**Top-down (descendante)** — répartition d'un total administratif connu sur des
cellules, proportionnellement à un poids. La somme est exacte **par construction**.

**Bottom-up (ascendante)** — modélisation de la relation entre population observée
localement et covariables, puis prédiction partout. La somme n'est **pas** garantie.

**Désagrégation dasymétrique** — répartition qui tient compte de ce qui est
réellement occupé, par masque binaire, poids continus ou poids modélisés.

**Covariable** — variable auxiliaire servant de poids : surface bâtie, lumières
nocturnes, distance aux routes, occupation du sol.

**Calibrage** — contrainte imposée à une prédiction pour qu'elle retrouve un total
connu. C'est l'étape qui rend une grille de recherche opérationnelle.

**RMSE / MAE** — erreur quadratique moyenne (pénalise les grosses erreurs, car
élevées au carré) et erreur absolue moyenne (traite toutes les erreurs à égalité).
Sur des effectifs asymétriques, RMSE ≫ MAE ; l'écart entre les deux mesure la
présence de quelques grosses erreurs. **Publier les deux.**

## Pièges de raisonnement

**MAUP (*Modifiable Areal Unit Problem*)** — les résultats dépendent de la maille
d'agrégation, par **effet d'échelle** (la finesse) et par **effet de zonage** (le
tracé). Aucune maille n'est neutre.

**Erreur écologique** — attribuer à un individu ce qui n'est vrai que de l'agrégat.
Risque permanent de la choroplèthe.

**Paradoxe de Simpson** — une corrélation entre variables agrégées peut être de
signe **opposé** à la corrélation individuelle.

**Biais de taille** — donner à chaque unité le même poids alors qu'elles n'ont pas
la même taille. Ici : la moyenne des densités régionales n'est pas la densité
nationale.

## Cartographie

**Choroplèthe** — carte où la couleur d'un polygone code une valeur qui lui est
attachée. Suppose une variable **normalisée** (taux, densité) pour être comparable
entre polygones de tailles différentes.

**Discrétisation** — découpage d'une variable continue en classes.

- **Quantiles** — chaque classe contient le même nombre d'unités. Lisible
  toujours, seuils sans signification substantielle.
- **Intervalles égaux** — classes de largeur identique. Seuils interprétables,
  illisible sur les distributions asymétriques.
- **Jenks / Fisher** — seuils minimisant la variance intra-classe. Meilleur
  compromis local, mais **non comparable d'une carte à l'autre**.
- **Bornes fixées à la main** — le seul choix qui rend deux cartes réellement
  comparables. À privilégier pour toute comparaison.

**Palette séquentielle** — une direction (clair → foncé). Pour une grandeur qui n'a
qu'un sens de lecture.

**Palette divergente** — deux teintes opposées autour d'un point neutre. Pour une
grandeur qui a un point d'équilibre défini (un ratio autour de 1, un écart autour
de 0).

**Palette qualitative** — teintes distinctes sans ordre. Pour des catégories non
ordonnées.

**Échelle logarithmique** — représente les **rapports** au lieu des différences.
Indispensable pour les variables multiplicatives très asymétriques (densité).
Écrase les écarts absolus et est indéfinie en zéro.

**Breaks communs** — bornes de classes identiques imposées à plusieurs cartes.
Sans elles, une comparaison temporelle ou multi-maille ne montre rien.

## Vocabulaire spatial

**CRS** — système de coordonnées de référence. Dit ce que mesurent les nombres.

**EPSG:4326 (WGS 84)** — coordonnées **géographiques**, en degrés. Aucun calcul de
surface ni de distance n'y est valide.

**EPSG:32633 (UTM 33N)** — projection **métrique** adaptée au Cameroun. Toute
surface de ce document y est calculée. Contrôle : 475 442 km².

**ESRI:54009 (Mollweide)** — projection **équivalente** (conserve les surfaces),
CRS natif de GHS-POP.

**`sf_use_s2(FALSE)`** — bascule `sf` du moteur sphérique (s2, exigeant) au moteur
planaire (GEOS, tolérant). N'autorise pas à mesurer sur des degrés.

# Récapitulatif des fonctions clés

| Fonction | Paquet | Ce qu'elle fait | Le piège |
|---|---|---|---|
| `st_layers()` | `sf` | liste les couches d'un GeoPackage | ne pas deviner le nom d'une couche : l'afficher |
| `st_read(layer =)` | `sf` | lit une couche vectorielle | sans `layer`, lit la première couche silencieusement |
| `st_make_valid()` | `sf` | répare les géométries | à faire **à la lecture**, pas après le premier calcul raté |
| `st_transform()` | `sf` | reprojette un vecteur | reprojeter le **vecteur**, jamais le raster, quand on a le choix |
| `st_area()` | `sf` | surface d'un polygone | renvoie des **degrés²** si le CRS est 4326 — reprojeter d'abord |
| `st_bbox()` puis `st_as_sfc()` | `sf` | fabrique un rectangle | poser `crs = st_crs(4326)`, sinon la géométrie n'a pas de CRS |
| `left_join()` | `dplyr` | jointure attributaire | ne lève **aucune** erreur si la clé est fausse : compter les `NA` |
| `rast()` | `terra` | lit un raster | vérifier emprise, CRS, résolution **avant** tout calcul |
| `res()` / `crs()` / `ext()` | `terra` | propriétés du raster | `res()` est en degrés si le CRS est géographique |
| `vect()` | `terra` | convertit `sf` → `SpatVector` | doit être précédé de `st_transform()` vers le CRS du raster |
| `crop()` | `terra` | réduit à une emprise rectangulaire | laisse les coins : toujours suivi de `mask()` |
| `mask()` | `terra` | met à `NA` hors du polygone | inutile sans `crop()` préalable : très lent sur un grand raster |
| `global(x, "sum")` | `terra` | somme toutes les cellules | compte **entièrement** les cellules de bordure |
| `exact_extract(r, v, "sum")` | `exactextractr` | somme par polygone | pondère par **fraction de cellule** ; exige les mêmes CRS |
| `sprc()` | `terra` | collection de rasters | prend une **liste**, pas un vecteur de chemins |
| `mosaic(x, fun =)` | `terra` | assemble des tuiles | `fun` traite les recouvrements ; `"mean"` par défaut raisonnable |
| `project(r, crs, method =)` | `terra` | reprojette un raster | **ne conserve pas les sommes** : mesurer l'écart |
| `ifel()` | `terra` | conditionnelle sur raster | remplace `ifelse()`, qui ne fonctionne pas sur `SpatRaster` |
| `writeRaster()` | `terra` | écrit un raster | **jamais dans `datasets/`** : les sorties vont dans `outputs/` |
| `tm_scale_intervals()` | `tmap` ≥ 4 | discrétisation | `style =` ou `breaks =`, jamais les deux |
| `tmap_arrange()` | `tmap` ≥ 4 | panneaux côte à côte | inutile sans **breaks communs** |
| `scale_fill_gradient2()` | `ggplot2` | palette divergente | poser `midpoint` explicitement, sinon centré sur 0 |
| `na.value = "grey80"` | `ggplot2` | polygones sans donnée | **obligatoire** : gris, jamais confondu avec zéro |
| `pivot_longer()` | `tidyr` | large → long | seule forme utilisable pour des barres groupées |

# Exercices

Chacun met en scène un piège identifié. La question de méthode est écrite avant la
consigne technique.

## Exercice 1 — La jointure qui ne prévient pas

*Piège : **échec silencieux de jointure**.*

**Question de méthode.** Comment sait-on qu'une jointure a réussi, si R ne dit
rien ?

**Consigne.** Reprendre le module 1. Forcer la jointure sur la clé écartée, puis :
(a) compter les régions sans effectif ; (b) calculer le total obtenu et son écart
au total réel ; (c) produire la carte **sans** `na.value` et la comparer à celle
**avec**. Écrire en deux phrases pourquoi la seconde est acceptable et la première
non.

**Extension.** Que se passerait-il avec un `inner_join()` ? La carte serait-elle
plus honnête ou moins ?

## Exercice 2 — Trois discrétisations du même tableau

*Piège : **la discrétisation raconte l'histoire**.*

**Question de méthode.** Deux cartes de la même donnée peuvent-elles conduire à
deux décisions opposées ?

**Consigne.** Produire trois cartes de la densité régionale (module 6) avec
`style = "quantile"`, `style = "equal"` et `style = "jenks"`, à sept classes,
palette identique. Pour chacune : (a) noter les bornes de classes obtenues ;
(b) noter dans quelle classe tombe la région médiane ; (c) écrire laquelle vous
publieriez pour un rapport d'allocation budgétaire, et pourquoi.

**Attendu.** `equal` doit produire une carte quasi uniforme ; c'est le résultat, pas
un échec.

## Exercice 3 — L'écart aux chiffres officiels

*Piège : **une carte donne à un chiffre faux la même autorité qu'à un chiffre
juste**.*

**Question de méthode.** À partir de quel écart un chiffre de grille devient-il
impubliable ?

**Consigne.** Reprendre `comparaison_officiel` (module 5). (a) Trier par écart
relatif absolu décroissant. (b) Identifier les régions dont l'écart dépasse 10 %.
(c) Chercher ce qu'elles ont en commun (rurales ? urbaines ? frontalières ?
forestières ?). (d) Rédiger l'avertissement en trois lignes qui devrait accompagner
toute publication de ces chiffres régionaux.

**Extension.** Refaire la comparaison à la maille ADM2. L'écart s'aggrave-t-il ?
Pourquoi était-ce prévisible ?

## Exercice 4 — Bordure : `global()` contre `exact_extract()`

*Piège : **le traitement des cellules de bordure**.*

**Question de méthode.** Quand la méthode d'extraction change-t-elle le résultat de
façon décisive ?

**Consigne.** Sur la zone bbox du module 9 : (a) calculer l'effectif par
`global(mask(crop(...)))` ; (b) le recalculer par `exact_extract(..., "sum")` ;
(c) noter l'écart en % ; (d) refaire l'exercice sur une zone dix fois plus petite,
puis sur une bande très allongée (par exemple 20 km × 1 km). Tracer l'écart en
fonction du rapport périmètre/surface.

**Attendu.** L'écart croît avec le rapport périmètre/surface. C'est exactement
pourquoi le J09 utilisera `exact_extract()` sur les emprises d'inondation.

## Exercice 5 — MAUP à trois mailles

*Piège : **MAUP, effet d'échelle**.*

**Question de méthode.** Une conclusion tirée d'une carte survit-elle au changement
de maille ?

**Consigne.** Calculer la densité WorldPop 2025 aux mailles ADM1, ADM2 et ADM3
(couche `ADM_ADM_3` du GeoPackage). Pour chaque maille : (a) le rapport max/min ;
(b) l'écart-type des densités ; (c) le coefficient de corrélation entre densité et
part de jeunes de la région englobante. Commenter l'évolution des trois indicateurs.

**Attendu.** La variance croît et la corrélation décroît quand la maille s'affine.
Rédiger la conséquence pour un rapport qui affirmerait « densité et jeunesse sont
liées ».

## Exercice 6 — L'erreur écologique, mise en nombre

*Piège : **erreur écologique**.*

**Question de méthode.** Que vaut « la densité de cette région » pour un habitant
tiré au hasard ?

**Consigne.** Pour la région la plus étendue : (a) calculer sa densité moyenne ;
(b) extraire la distribution des valeurs des cellules WorldPop non nulles à
l'intérieur ; (c) calculer la **densité pondérée par la population** — c'est-à-dire
la densité de la cellule où vit l'habitant moyen ; (d) comparer les deux nombres.

**Attendu.** Un écart d'un ou deux ordres de grandeur. Écrire la phrase correcte à
mettre sous la carte du module 6.

## Exercice 7 — Un millésime, une méthode

*Piège : **comparer deux produits construits différemment**.*

**Question de méthode.** Combien de la « croissance 2015-2025 » est un progrès de
la mesure ?

**Consigne.** (a) Vérifier dans les métadonnées que les trois rasters WorldPop
appartiennent bien à la même version (`R2025A`). (b) Rédiger ce qu'il faudrait
vérifier avant de comparer un WorldPop 2015 « version 2018 » à un WorldPop 2025
« version 2025 ». (c) Sur la comparaison WorldPop / GHS-POP du module 7, séparer
dans l'écart total la part attribuable à la reprojection (mesurée en 7.3) et la
part attribuable à la méthode.

## Exercice 8 — Population scolarisable dans une zone dessinée

*Piège : **erreur écologique appliquée**, et **ce qu'une grille ne contient pas**.*

**Question de méthode.** Comment estimer une sous-population d'âge à partir d'une
grille qui ne connaît pas l'âge ?

**Consigne.** Sur votre zone du module 9 : (a) extraire l'effectif total ;
(b) appliquer la part des 0-14 ans de la région englobante (module 2) ;
(c) écrire les **trois** hypothèses que ce calcul suppose ; (d) proposer une
manière de tester la plus fragile des trois avec des données du J05.

**Attendu.** L'hypothèse d'homogénéité de la structure par âge à l'intérieur de la
région est fausse — les quartiers centraux sont structurellement plus âgés que les
périphéries. Le chiffre reste utilisable **avec** son avertissement.

# Prolongements

## Vers le J09 — voir le territoire depuis l'espace

La journée d'aujourd'hui a **consommé** un produit dérivé sans jamais regarder
l'image dont il vient. Le J09 remonte d'un cran :

- **GHS-BUILT**, la couche de surface bâtie qui est la covariable principale de
  GHS-POP, y est manipulée directement, en 16 tuiles, pour deux millésimes
  (2015 et 2025). Vous verrez la matière première de la grille d'aujourd'hui.
- La chaîne **tuiles → `sprc()` → `mosaic()` → `project()` → `crop`/`mask`** du
  module 7 y est reprise à l'identique : c'est le même geste, sur un autre produit.
- `exact_extract()` y devient central, et sur des polygones où la pondération par
  fraction de cellule **change** vraiment le résultat : les emprises d'inondation
  de Yagoua sont étroites et allongées, exactement le cas de l'exercice 4.
- Le module 7 du J09 — « deux méthodes, deux réponses » : bâtiments × 5 personnes
  contre raster WorldPop — est la suite directe du module 7 d'aujourd'hui, sur une
  zone où l'écart devient une question opérationnelle.
- Le code de référence *bottom-up* du module 8.4 y devient exécutable : les
  covariables existent.

## Vers le J10 — les données spatiales au service des politiques publiques

- L'**estimation en petits domaines** (Fay-Herriot) répond au même problème que la
  désagrégation, par l'autre bout : au lieu de répartir un total sur une grille,
  elle **emprunte de la force** aux domaines voisins pour estimer là où
  l'échantillon est trop petit. Le module 8 d'aujourd'hui est la préparation
  conceptuelle du module 7 du J10.
- L'avertissement du J10 — « précision n'est pas résolution » — est exactement
  celui du module 9 d'aujourd'hui : une carte de grille est « la plus
  impressionnante visuellement, et aussi la moins mesurée ».
- Le **MAUP** enseigné au module 6 revient au J10 sur les données ACLED, où le
  passage du point à la région administrative détruit précisément l'information de
  localisation fine.

## Pour aller plus loin, hors atelier

- Comparer WorldPop *constrained* et *unconstrained* sur la même zone : l'écart
  mesure exactement ce que le masque de bâti apporte.
- Récupérer les grilles WorldPop **ventilées par âge et sexe** et refaire
  l'exercice 8 sans l'hypothèse d'homogénéité. Comparer les deux résultats : c'est
  la mesure directe de l'erreur écologique commise.
- Croiser une grille de population avec une couche de services (centres de santé,
  écoles) pour produire une carte d'**accessibilité pondérée par la population** —
  c'est le module conservé du J10.
