---
title: "J6 — Corrigés (OSM Cameroun, données 100 % réelles)"
subtitle: "Atelier IFORD × GDSG · Distribué J7 matin"
lang: fr
format:
  html:
    toc: true
    toc-depth: 2
    toc-location: left
    theme: cosmo
execute:
  echo: true
  warning: false
  message: false
bibliography: ../_commons/helpers/citations.bib
---

# Avant le corrigé

Si tu n'as pas tenté l'exercice : ferme ce fichier.

# Setup commun (real data)

Aucune variable simulée. Toutes les analyses statistiques portent sur la
variable de **comptage agrégée** `n_facilites` par département ADM2,
construite à partir des points OSM réels.

```{r}
#| label: setup
library(sf)
library(ggplot2)
library(dplyr)
library(tidyr)
library(spdep)
library(readr)
library(tibble)

source("../_commons/helpers/fetch_data.R")

etabs <- read_csv(
  "../_commons/data/cmr_sante/etablissements_sante_osm.csv",
  show_col_types = FALSE
)
n <- nrow(etabs)

adm2 <- read_sf(fetch_gadm_cameroon(2)) |>
  st_transform(3119) |> st_make_valid()
points_sf <- st_as_sf(etabs, coords = c("longitude","latitude"), crs = 4326) |>
  st_transform(3119)

# Helper : nombre de facilités par département pour un sous-ensemble
n_par_dep <- function(points, adm2, var_name = "n_facilites") {
  jointure <- points |>
    st_join(adm2 |> select(GID_2, NAME_2, NAME_1), join = st_within) |>
    st_drop_geometry() |>
    filter(!is.na(GID_2)) |>
    count(GID_2, name = var_name)
  adm2 |>
    left_join(jointure, by = "GID_2") |>
    mutate(!!var_name := tidyr::replace_na(.data[[var_name]], 0L))
}
```

# Q1 — Filtrer par catégorie

```{r}
#| label: q1
# Comptages par catégorie
table(etabs$categorie)

# Fonction Ratio R sur points
ratio_R <- function(df) {
  cc <- cbind(df$longitude, df$latitude)
  m <- nrow(df); if (m < 5) return(NA)
  dn <- numeric(m)
  for (i in seq_len(m)) {
    d <- sqrt((cc[i,1] - cc[,1])^2 + (cc[i,2] - cc[,2])^2)
    d[i] <- Inf
    dn[i] <- min(d)
  }
  aire <- diff(range(df$longitude)) * diff(range(df$latitude))
  mean(dn) / (0.5 / sqrt(m / aire))
}

# Ratio R par catégorie
etabs |>
  group_by(categorie) |>
  group_modify(\(d, k) tibble(n = nrow(d), R = round(ratio_R(d), 3))) |>
  arrange(R)
```

**Q1.c** : pharmacies et hôpitaux affichent typiquement R < 0.5 — tous deux
fortement regroupés. Les pharmacies le sont **encore plus** (concentration
urbaine), les hôpitaux suivent un maillage hiérarchique de district.

# Q2 — Sensibilité du KDE au bandwidth

```{r}
#| label: q2
#| fig-width: 14
#| fig-height: 5
faire_kde <- function(df, h) {
  m <- nrow(df)
  lon_seq <- seq(min(df$longitude)-0.5, max(df$longitude)+0.5, length.out = 80)
  lat_seq <- seq(min(df$latitude)-0.5,  max(df$latitude)+0.5,  length.out = 80)
  g <- expand.grid(lon = lon_seq, lat = lat_seq)
  kde <- numeric(nrow(g))
  for (i in seq_len(nrow(g))) {
    d2 <- (g$lon[i] - df$longitude)^2 + (g$lat[i] - df$latitude)^2
    kde[i] <- sum(exp(-d2 / (2*h^2)))
  }
  g$densite <- kde / (m * 2 * pi * h^2); g
}

h_scott <- 1.06 * sd(etabs$longitude) * n^(-1/5)

library(patchwork)
g_petit <- ggplot(faire_kde(etabs, h_scott/2)) +
  geom_raster(aes(lon, lat, fill = densite), interpolate = TRUE) +
  scale_fill_gradientn(colors = c("#FFFFF0","#FD8D3C","#800026")) +
  labs(title = paste0("h_Scott / 2 = ", round(h_scott/2, 3))) +
  theme_void() + theme(legend.position = "none")

g_scott <- ggplot(faire_kde(etabs, h_scott)) +
  geom_raster(aes(lon, lat, fill = densite), interpolate = TRUE) +
  scale_fill_gradientn(colors = c("#FFFFF0","#FD8D3C","#800026")) +
  labs(title = paste0("h_Scott = ", round(h_scott, 3))) +
  theme_void() + theme(legend.position = "none")

g_grand <- ggplot(faire_kde(etabs, h_scott*2)) +
  geom_raster(aes(lon, lat, fill = densite), interpolate = TRUE) +
  scale_fill_gradientn(colors = c("#FFFFF0","#FD8D3C","#800026")) +
  labs(title = paste0("h_Scott × 2 = ", round(h_scott*2, 3))) +
  theme_void() + theme(legend.position = "none")

g_petit + g_scott + g_grand
```

**Q2.c** : pour un décideur on garde **h_Scott** (compromis statistique
justifié). **Jamais h/2** : trop bruyant, fausse impression de précision
sur des données OSM dont la couverture varie selon la qualité des
contributions locales.

# Q3 — Moran's I sur le comptage : toutes facilités vs hôpitaux seuls

On compare deux variables de **comptage par département** : `n_facilites`
(tous OSM) et `n_hopitaux` (sous-ensemble). La matrice de voisinage est
la **contiguïté** entre départements.

```{r}
#| label: q3
adm2_all  <- n_par_dep(points_sf,
                       adm2, var_name = "n_facilites")
adm2_hop  <- n_par_dep(points_sf |>
                         filter(etabs$categorie == "Hopital"),
                       adm2, var_name = "n_hopitaux")

# Matrice de contiguïté
nb_cont <- poly2nb(adm2_all, queen = TRUE)
W_cont  <- nb2listw(nb_cont, style = "W", zero.policy = TRUE)

I_global  <- moran.test(adm2_all$n_facilites, W_cont,
                        zero.policy = TRUE)$estimate["Moran I statistic"]
I_hop     <- moran.test(adm2_hop$n_hopitaux, W_cont,
                        zero.policy = TRUE)$estimate["Moran I statistic"]

tibble(
  variable = c("n_facilites (toutes)", "n_hopitaux (hôpitaux seuls)"),
  n_depart = c(nrow(adm2_all), nrow(adm2_hop)),
  somme    = c(sum(adm2_all$n_facilites), sum(adm2_hop$n_hopitaux)),
  I        = round(c(I_global, I_hop), 4)
)
```

**Q3.c** : le Moran's I sur `n_hopitaux` est généralement **plus faible**
en valeur absolue : les hôpitaux suivent un maillage administratif
(au moins un par chef-lieu de district), donc moins de variance spatiale.
Le signal positif fort sur `n_facilites` est porté par les pharmacies
densément agglomérées dans Douala et Yaoundé.

# Q4 — Effet du choix de voisinage (contiguïté vs k plus proches voisins)

```{r}
#| label: q4
# Centroïdes des départements pour les knn
centroides <- st_centroid(adm2_all) |>
  st_coordinates()

# Contiguïté queen + knn (k = 3, 5, 10)
W_queen <- nb2listw(poly2nb(adm2_all, queen = TRUE),
                    style = "W", zero.policy = TRUE)

mk <- function(k) {
  nb <- knn2nb(knearneigh(centroides, k = k))
  nb2listw(nb, style = "W")
}

variantes <- list(
  "Contiguïté queen" = W_queen,
  "k = 3 voisins"    = mk(3),
  "k = 5 voisins"    = mk(5),
  "k = 10 voisins"   = mk(10)
)

purrr::imap_dfr(variantes, \(W, lab) {
  m <- moran.test(adm2_all$n_facilites, W, zero.policy = TRUE)
  tibble(voisinage = lab,
         I = round(as.numeric(m$estimate[1]), 4),
         p = round(m$p.value, 4))
})
```

**Q4.c** : I varie avec le choix de voisinage (contiguïté ≠ knn ; I
décroît généralement avec k croissant — plus on lisse, plus on dilue le
signal). Le verdict de significativité (p < 0.05) reste stable ici grâce
au nombre de départements (∼58 sur la grille ADM2 du Cameroun). **Leçon** :
toujours documenter la matrice de poids dans une publication et tester la
**sensibilité** à au moins deux schémas de voisinage.

# Q5 — LISA et identification des déserts médicaux

```{r}
#| label: q5
lisa <- localmoran(adm2_all$n_facilites, W_queen, zero.policy = TRUE)

adm2_all$lisa_p <- lisa[, "Pr(z != E(Ii))"]
z_v   <- as.numeric(scale(adm2_all$n_facilites))
z_lag <- as.numeric(lag.listw(W_queen, z_v, zero.policy = TRUE))

adm2_all$quadrant <- case_when(
  z_v > 0 & z_lag > 0 & adm2_all$lisa_p < 0.05 ~ "HH – Cluster équipé",
  z_v < 0 & z_lag < 0 & adm2_all$lisa_p < 0.05 ~ "LL – Désert médical",
  z_v > 0 & z_lag < 0 & adm2_all$lisa_p < 0.05 ~ "HL – Ilot équipé",
  z_v < 0 & z_lag > 0 & adm2_all$lisa_p < 0.05 ~ "LH – Carence locale",
  TRUE                                          ~ "Non significatif"
)

# Liste des déserts médicaux confirmés
adm2_all |>
  st_drop_geometry() |>
  filter(quadrant == "LL – Désert médical") |>
  select(NAME_1, NAME_2, n_facilites) |>
  arrange(n_facilites)
```

**Q5.c** : les départements concentrant les points froids LL sont
typiquement dans **Extrême-Nord** (Logone-et-Chari, Mayo-Tsanaga),
**Est** (Lom-et-Djerem, Boumba-et-Ngoko) et **Adamaoua** (Mbéré, Faro-et-Déo).
Ces zones correspondent à des **déserts médicaux réels** documentés par le
MINSANTÉ et OCHA. La concordance entre LISA et le terrain valide la
méthodologie agrégée.

# Q6 — Pipeline complet sur sous-catégorie (pharmacies)

On reconstruit `n_pharmacies` par département puis on rejoue Moran + LISA.

```{r}
#| label: q6-pharm
pharm_sf <- points_sf |>
  st_as_sf() |>
  filter(etabs$categorie == "Pharmacie")

cat("Pharmacies OSM Cameroun :", nrow(pharm_sf), "\n")

adm2_pharm <- n_par_dep(pharm_sf, adm2, var_name = "n_pharmacies")

# Stats descriptives
adm2_pharm |>
  st_drop_geometry() |>
  arrange(desc(n_pharmacies)) |>
  select(NAME_1, NAME_2, n_pharmacies) |>
  head(10)

# Moran's I sur n_pharmacies (même matrice que Q3)
nb_p <- poly2nb(adm2_pharm, queen = TRUE)
W_p  <- nb2listw(nb_p, style = "W", zero.policy = TRUE)
m_pharm <- moran.test(adm2_pharm$n_pharmacies, W_p, zero.policy = TRUE)

cat("Moran's I (n_pharmacies par dep.) :",
    round(as.numeric(m_pharm$estimate[1]), 4),
    " | p =", round(m_pharm$p.value, 4), "\n")
```

```{r}
#| label: q6-lisa-pharm
#| fig-width: 9
#| fig-height: 7
lisa_p <- localmoran(adm2_pharm$n_pharmacies, W_p, zero.policy = TRUE)
adm2_pharm$lisa_p <- lisa_p[, "Pr(z != E(Ii))"]
z_v   <- as.numeric(scale(adm2_pharm$n_pharmacies))
z_lag <- as.numeric(lag.listw(W_p, z_v, zero.policy = TRUE))

adm2_pharm$quadrant <- case_when(
  z_v > 0 & z_lag > 0 & adm2_pharm$lisa_p < 0.05 ~ "HH",
  z_v < 0 & z_lag < 0 & adm2_pharm$lisa_p < 0.05 ~ "LL",
  z_v > 0 & z_lag < 0 & adm2_pharm$lisa_p < 0.05 ~ "HL",
  z_v < 0 & z_lag > 0 & adm2_pharm$lisa_p < 0.05 ~ "LH",
  TRUE                                            ~ "NS"
)

ggplot(adm2_pharm) +
  geom_sf(aes(fill = quadrant), color = "white", linewidth = 0.2) +
  scale_fill_manual(values = c(HH="#C0392B", LL="#2980B9",
                                HL="#E67E22", LH="#8E44AD", NS="#BDC3C7")) +
  labs(title = "LISA — pharmacies OSM par département",
       subtitle = "Comparaison avec Q5 : déserts pharmaceutiques ≠ déserts médicaux ?",
       caption = "© OpenStreetMap (ODbL) · GADM v4.1") +
  theme_minimal() +
  theme(axis.text = element_blank(), axis.ticks = element_blank(),
        panel.grid = element_blank())
```

## Lecture pour le MINSANTÉ

Les pharmacies sont massivement concentrées dans les grandes
agglomérations urbaines (Douala, Yaoundé, Bafoussam, Garoua). Les
**déserts pharmaceutiques** (LL sur `n_pharmacies`) couvrent une emprise
plus large que les déserts médicaux toutes facilités confondues : les
hôpitaux et centres de santé maillent davantage le territoire que les
pharmacies privées.

**Implication politique** : étendre les **dépôts pharmaceutiques** dans
les centres de santé ruraux (politique de pharmacie communautaire),
plutôt que de multiplier les pharmacies pleines en zones déjà denses.

# Erreurs fréquentes

| Erreur | Cause | Remède |
|---|---|---|
| `poly2nb` retourne des départements sans voisins | Iles, polygones isolés | `zero.policy = TRUE` partout dans `nb2listw`, `moran.test`, `localmoran` |
| Carte LISA quasi vide | Tests trop stricts ou peu de variance | Vérifier `style = "W"` ; tester `style = "B"` (binaire) ; comparer avec p < 0.10 |
| Coordonnées OSM aberrantes | Erreur de contribution | Filtrer `latitude > 1 & latitude < 14 & longitude > 8 & longitude < 17` (déjà fait dans le script de téléchargement) |
| Jointure spatiale renvoie GID_2 = NA | Points hors emprise ADM2 (frontière, mer) | `filter(!is.na(GID_2))` avant le `count` |

# Préparation pour J7

Demain : **cartographie populations haute résolution + bottom-up**. Les
statistiques spatiales de J6 (Moran, LISA, KDE) deviennent des
**co-variables auxiliaires** pour les modèles bayésiens hiérarchiques
bottom-up de J7 — la densité KDE des facilités de santé est un excellent
prédicteur de la densité de population (cf. Darin & Leasure 2023).

# Crédits

Pipeline analytique : **Jean Saturnin Alogo Samba** (GDSG / IFORD).
Bascule OSM + agrégation départementale : **Ramesesse Dzita**.
Données : **OpenStreetMap contributors (ODbL)** · **GADM v4.1**.

# Références

@moran1950notes ; @anselin1995lisa ; @pebesma2018simple ; @darin2023.
