---
title: "J6 — Statistiques spatiales et analyse"
subtitle: "Atelier IFORD × GDSG · Yaoundé, 1ᵉʳ août 2026"
author: "Jean Saturnin Alogo Samba (pipeline analytique) · Ramesesse Dzita (intégration + bascule OSM)"
date: "2026-08-01"
lang: fr
format:
  html:
    toc: true
    toc-depth: 3
    toc-location: left
    number-sections: true
    code-fold: false
    code-tools: true
    theme: cosmo
    df-print: paged
  pdf:
    toc: true
    number-sections: true
execute:
  echo: true
  warning: false
  message: false
bibliography: ../_commons/helpers/citations.bib
---

# Objectifs et cas d'étude {#sec-objectifs}

On bascule de la **description** (cartes thématiques de J5) à l'**analyse statistique spatiale**. Trois questions :

1. Les **points** sont-ils regroupés, dispersés ou aléatoires ?
2. Où se **concentrent** spatialement les phénomènes (densité par noyau) ?
3. Les **comptages par zone administrative** se ressemblent-ils plus que le hasard ne le voudrait entre voisins (Moran's I, LISA) ?

Cas d'étude **sur données réelles uniquement** : les **facilités de santé du Cameroun** extraites d'**OpenStreetMap** (hôpitaux, centres, cliniques, dispensaires, pharmacies). Pipeline analytique conçu par Saturnin ; bascule OSM par Ramesesse.

Question opérationnelle : **où sont les déserts médicaux ?**

::: {.callout-important title="Données 100 % réelles"}
Aucune variable simulée dans ce jour. Les analyses statistiques portent sur :

- Les **coordonnées GPS** OSM (motifs ponctuels, KDE).
- Le **nombre de facilités par département ADM2** — variable de comptage calculée par agrégation spatiale sur les vraies données OSM. C'est la métrique de référence en planification sanitaire.
:::

# Pré-requis et téléchargement des données {#sec-prereq}

```{r}
#| label: setup
# Librairies chargées une fois pour tout le document.
# sf : objets spatiaux ; ggplot2 : graphiques ; dplyr : transformation tableaux.
# spdep : statistiques spatiales (Moran's I, LISA) en version desktop.
# readr : lecture CSV rapide ; helper IFORD : téléchargement GADM avec cache.
library(sf)
library(ggplot2)
library(dplyr)
library(spdep)
library(readr)

source("../_commons/helpers/fetch_data.R")
```

## Charger les facilités OSM et les polygones GADM

```{r}
#| label: load
# Lecture du CSV des facilités OSM extraites par Overpass (script externe).
# Chaque ligne = un établissement de santé avec longitude/latitude/catégorie.
etabs <- read_csv(
  "../_commons/data/cmr_sante/etablissements_sante_osm.csv",
  show_col_types = FALSE
)

# Polygones administratifs Cameroun niveau département (ADM2) via helper GADM.
# st_make_valid() repare les vertices dupliques de GADM qui font planter
# st_join avec "Edge 0 is degenerate" — defense indispensable dès le chargement.
adm2 <- read_sf(fetch_gadm_cameroon(2)) |> st_make_valid()

cat("Facilités OSM       :", nrow(etabs), "\n")
cat("Départements ADM2   :", nrow(adm2), "\n")
print(table(etabs$categorie))
```

::: {.callout-warning title="Limites OSM"}
OpenStreetMap est une base contribuée. Couverture **très bonne** en zone urbaine (Douala, Yaoundé), **partielle** sur les dispensaires ruraux (Extrême-Nord, Est). Pour une analyse opérationnelle d'un INS, croiser avec **DHIS2 Cameroun** ou la base BUCREP de la santé. Pour la pédagogie statistique d'aujourd'hui, OSM est largement suffisant.
:::

# Démo 1 — Motifs ponctuels : ratio R {#sec-m1}

> ⏱ **~45 minutes**.

## Convertir en `sf` et carte de localisation

```{r}
#| label: m1-sf
# Conversion en objet sf : on indique quelles colonnes contiennent les coordonnées.
# CRS 4326 = WGS84 (latitude/longitude en degrés), standard mondial.
points_sf <- st_as_sf(etabs, coords = c("longitude", "latitude"), crs = 4326)
n <- nrow(points_sf)
```

```{r}
#| label: m1-carte
#| fig-width: 9
#| fig-height: 6
# Carte d'inventaire : fond départements + points colorés par catégorie.
ggplot() +
  geom_sf(data = adm2, fill = "grey95", color = "grey70", linewidth = 0.15) +
  geom_sf(data = points_sf, aes(color = categorie), alpha = 0.7, size = 0.9) +
  scale_color_manual(name = "Catégorie OSM", values = c(
    "Hopital"          = "#C0392B",
    "Centre/Clinique"  = "#2980B9",
    "Pharmacie"        = "#27AE60",
    "Autre"            = "#7F8C8D"
  )) +
  labs(title = "Facilités de santé du Cameroun (OpenStreetMap)",
       subtitle = paste0("Inventaire ponctuel · ", n, " facilités extraites via API Overpass"),
       caption = "Source : OpenStreetMap Overpass · GADM v4.1 · IFORD x GDSG 2026",
       x = NULL, y = NULL) +
  theme_minimal() +
  theme(plot.title = element_text(face = "bold"))
```

## Distance moyenne au plus proche voisin

Pour chaque facilité, on cherche la facilité la plus proche et on retient la distance. La moyenne observée se compare à la **distance moyenne attendue sous distribution complètement aléatoire** (CSR) : `0.5 / sqrt(n / aire)`.

```{r}
#| label: m1-R
# knearneigh / knn2nb / nbdists = trio spdep pour calculer les distances
# au k plus proche voisin (ici k=1).
coords <- cbind(etabs$longitude, etabs$latitude)

nn1 <- knearneigh(coords, k = 1)
nb1 <- knn2nb(nn1)
dists_voisin <- unlist(nbdists(nb1, coords))

# Distance observée vs attendue sous CSR (distribution complètement aléatoire).
D_obs    <- mean(dists_voisin)
aire     <- diff(range(etabs$longitude)) * diff(range(etabs$latitude))
D_attendu <- 0.5 / sqrt(n / aire)
R         <- D_obs / D_attendu   # < 1 = regroupé ; > 1 = dispersé ; ~ 1 = aléatoire

cat("D observé :", round(D_obs, 4), "degrés\n")
cat("D attendu :", round(D_attendu, 4), "degrés\n")
cat("Ratio R   :", round(R, 4), "\n")

verdict <- case_when(
  R < 0.85  ~ "REGROUPÉ (cluster)",
  R > 1.15  ~ "DISPERSÉ (régulier)",
  TRUE      ~ "ALÉATOIRE"
)
cat("Verdict   :", verdict, "\n")
```

# Démo 2 — Estimation de densité par noyau (KDE) {#sec-m2}

> ⏱ **~45 minutes**.

```{r}
#| label: m2-h
# Bandwidth h = largeur du noyau gaussien.
# Règle de Scott : adapte h à l'échantillon (n et dispersion).
h_scott <- 1.06 * sd(etabs$longitude) * n^(-1/5)
cat("Bandwidth Scott :", round(h_scott, 4),
    "degrés ≈", round(h_scott * 111, 1), "km\n")
```

```{r}
#| label: m2-kde
# Grille régulière de 100 x 100 cellules couvrant l'emprise du Cameroun.
n_grille <- 100
lon_seq <- seq(min(etabs$longitude) - 0.5, max(etabs$longitude) + 0.5, length.out = n_grille)
lat_seq <- seq(min(etabs$latitude)  - 0.5, max(etabs$latitude)  + 0.5, length.out = n_grille)
grille  <- expand.grid(lon = lon_seq, lat = lat_seq)

# Pour chaque cellule, somme des contributions gaussiennes de tous les points.
kde <- numeric(nrow(grille))
for (i in seq_len(nrow(grille))) {
  d2 <- (grille$lon[i] - etabs$longitude)^2 + (grille$lat[i] - etabs$latitude)^2
  kde[i] <- sum(exp(-d2 / (2 * h_scott^2)))
}
# Normalisation pour obtenir une densité (intégrale = 1).
grille$densite <- kde / (n * 2 * pi * h_scott^2)
```

```{r}
#| label: m2-carte
#| fig-width: 9
#| fig-height: 6
# Palette séquentielle clair -> foncé (densité croissante).
ggplot() +
  geom_raster(data = grille, aes(x = lon, y = lat, fill = densite), interpolate = TRUE) +
  geom_sf(data = adm2, fill = NA, color = "grey50", linewidth = 0.12) +
  scale_fill_gradientn(name = "Densité KDE\n(facilités / deg²)",
                       colors = c("#FFFFF0","#FFEDA0","#FD8D3C","#E31A1C","#800026")) +
  geom_point(data = etabs, aes(x = longitude, y = latitude),
             color = "white", size = 0.5, alpha = 0.7) +
  labs(title = "Densité par noyau (KDE) des facilités de santé OSM",
       subtitle = paste0("Méthode : Kernel Density Estimation · h_Scott = ",
                         round(h_scott, 3), " ° (~", round(h_scott * 111, 0), " km)"),
       caption = "Source : OpenStreetMap Overpass · GADM v4.1 · IFORD x GDSG 2026",
       x = NULL, y = NULL) +
  theme_minimal() +
  theme(plot.title = element_text(face = "bold"))
```

# Démo 3 — Agrégation par département {#sec-m3}

> ⏱ **~30 minutes**.

Pour les statistiques d'autocorrélation spatiale (Moran's I), on a besoin d'une **variable continue par unité géographique**. OSM ne fournit pas de consultations ou de personnel réel, donc on construit la variable la plus naturelle et la plus parlante : **le nombre de facilités par département ADM2**.

```{r}
#| label: m3-aggregate
# Reprojection vers Lambert Cameroun (EPSG:3119) : système métrique fiable
# pour les calculs de surface et de distance.
adm2_lambert <- adm2 |>
  st_transform(3119) |>
  st_make_valid()

points_lambert <- points_sf |> st_transform(3119)

# st_within = test "le point est-il dans le polygone ?".
# Résultat : chaque facilité hérite du département qui la contient.
etabs_in_dep <- points_lambert |>
  st_join(adm2_lambert |> select(GID_2, NAME_2, NAME_1), join = st_within)

# Comptage simple : combien de facilités par département (GID_2).
n_par_dep <- etabs_in_dep |>
  st_drop_geometry() |>
  filter(!is.na(GID_2)) |>
  count(GID_2, NAME_2, NAME_1, name = "n_facilites")

# Joindre les comptages à la couche ADM2 (NA -> 0) + densité par 100 km².
adm2_avec_n <- adm2_lambert |>
  left_join(n_par_dep |> select(GID_2, n_facilites), by = "GID_2") |>
  mutate(
    n_facilites = tidyr::replace_na(n_facilites, 0L),
    superficie_km2 = as.numeric(st_area(geometry)) / 1e6,
    densite_pour_100km2 = round(n_facilites / superficie_km2 * 100, 2)
  )

head(adm2_avec_n |> st_drop_geometry() |> arrange(desc(n_facilites)), 10)
```

```{r}
#| label: m3-carte-comptages
#| fig-width: 9
#| fig-height: 6
# Étiquettes des 8 plus gros départements pour repère visuel.
top_labels <- adm2_avec_n |>
  arrange(desc(n_facilites)) |>
  head(8) |>
  st_centroid()

# Carte choroplèthe : transformation racine pour atténuer l'écart urbain/rural.
ggplot(adm2_avec_n) +
  geom_sf(aes(fill = n_facilites), color = "white", linewidth = 0.2) +
  geom_sf_text(data = top_labels, aes(label = NAME_2),
               size = 2.6, colour = "black", fontface = "bold") +
  scale_fill_viridis_c(option = "B", trans = "sqrt",
                       name = "Nb facilités\nOSM (n)") +
  labs(title = "Offre de soins par département — Cameroun",
       subtitle = "Méthode : agrégation spatiale (st_join + count) sur facilités OSM",
       caption = "Source : OpenStreetMap Overpass · GADM v4.1 · IFORD x GDSG 2026",
       x = NULL, y = NULL) +
  theme_minimal() +
  theme(axis.text = element_blank(), axis.ticks = element_blank(),
        panel.grid = element_blank(),
        plot.title = element_text(face = "bold"))
```

# Démo 4 — Moran's I global {#sec-m4}

> ⏱ **~45 minutes**.

## Définir le voisinage entre départements

À ce niveau (polygones administratifs), le voisinage naturel est la **contiguïté** : deux départements sont voisins s'ils partagent une frontière. On utilise `poly2nb()` et la pondération `style = "W"`.

```{r}
#| label: m4-W
# poly2nb = construction de la liste de voisinage par contiguïté.
# queen = TRUE : voisin = partage au moins un point (sinon "rook" = arête).
# nb2listw style "W" : pondération normalisée par ligne (somme = 1).
adm2_sp <- adm2_avec_n |> filter(!st_is_empty(geometry))

nb_cont <- poly2nb(adm2_sp, queen = TRUE)
W <- nb2listw(nb_cont, style = "W", zero.policy = TRUE)

summary(nb_cont)
```

## Test de Moran's I sur le nombre de facilités

```{r}
#| label: m4-test
# moran.test = test asymptotique officiel de spdep (calcule I + p-valeur).
# zero.policy = TRUE : tolère les départements sans voisin (îles).
moran <- moran.test(adm2_sp$n_facilites, W, zero.policy = TRUE)
moran
```

```{r}
#| label: m4-interpret
I_val <- as.numeric(moran$estimate["Moran I statistic"])
p_val <- moran$p.value

cat("Moran's I :", round(I_val, 4), "\n")
cat("p-valeur  :", round(p_val, 4), "\n")
cat("Conclusion :", ifelse(p_val < 0.05,
       paste0("autocorrélation ",
              ifelse(I_val > 0, "POSITIVE", "NÉGATIVE"),
              " significative"),
       "pas d'autocorrélation détectable"), "\n")
```

**Lecture attendue** : Moran's I positif et significatif. Les départements riches en facilités sont voisins entre eux (axe Douala–Yaoundé, plateaux de l'Ouest) ; les départements pauvres en facilités le sont aussi (Logone-et-Chari, Mayo-Sava, Lom-et-Djerem). C'est la **structuration territoriale** de l'offre de soins.

## Diagramme de Moran

```{r}
#| label: m4-diagramme
#| fig-width: 8
#| fig-height: 6
# z_v = valeur centrée-réduite ; z_lag = moyenne des voisins (lag spatial).
# Le diagramme de Moran trace z_lag vs z_v : la pente est égale au I global.
z_v   <- as.numeric(scale(adm2_sp$n_facilites))
z_lag <- as.numeric(lag.listw(W, z_v, zero.policy = TRUE))

# 4 quadrants : HH (haut-haut), LL (bas-bas), HL (haut isolé), LH (bas isolé).
quadrant <- case_when(
  z_v > 0 & z_lag > 0 ~ "HH",
  z_v < 0 & z_lag < 0 ~ "LL",
  z_v > 0 & z_lag < 0 ~ "HL",
  z_v < 0 & z_lag > 0 ~ "LH",
  TRUE                ~ "Neutre"
)

ggplot(data.frame(z = z_v, lag = z_lag, q = quadrant),
       aes(x = z, y = lag, color = q)) +
  geom_smooth(method = "lm", se = FALSE, color = "black",
              linewidth = 1, linetype = "dashed") +
  geom_hline(yintercept = 0, color = "grey60") +
  geom_vline(xintercept = 0, color = "grey60") +
  geom_point(size = 2.5, alpha = 0.8) +
  scale_color_manual(values = c(
    "HH" = "#C0392B", "LL" = "#2980B9",
    "HL" = "#E67E22", "LH" = "#8E44AD",
    "Neutre" = "grey50"
  )) +
  annotate("text", x = max(z_v) * 0.55, y = max(z_lag) * 0.9,
           label = paste0("Moran's I = ", round(I_val, 3),
                          "\n(p = ", round(p_val, 4), ")"),
           size = 4.5, fontface = "bold") +
  labs(title = "Diagramme de Moran — Nombre de facilités OSM par département",
       x = "Valeur du département (z)",
       y = "Lag spatial (moyenne des voisins, z)") +
  theme_minimal()
```

# Démo 5 — LISA local et carte des clusters {#sec-m5}

> ⏱ **~45 minutes**.

## Calculer le Moran local

```{r}
#| label: m5-lisa
# localmoran = calcule un I local par département + sa p-valeur.
# Ii positif = département cohérent avec son voisinage (HH ou LL).
# Ii négatif = département en rupture (HL ou LH).
lisa <- localmoran(adm2_sp$n_facilites, W, zero.policy = TRUE)
adm2_sp$lisa_I <- lisa[, "Ii"]
adm2_sp$lisa_p <- lisa[, "Pr(z != E(Ii))"]
```

## Classifier en quadrants significatifs

```{r}
#| label: m5-quadrants
# On combine quadrant (signe de z et z_lag) ET significativité (p < 0.05).
# Seuls les départements significatifs sont classés "cluster".
adm2_sp$quadrant <- case_when(
  z_v > 0 & z_lag > 0 & adm2_sp$lisa_p < 0.05 ~ "HH – Cluster équipé",
  z_v < 0 & z_lag < 0 & adm2_sp$lisa_p < 0.05 ~ "LL – Désert médical",
  z_v > 0 & z_lag < 0 & adm2_sp$lisa_p < 0.05 ~ "HL – Ilot équipé",
  z_v < 0 & z_lag > 0 & adm2_sp$lisa_p < 0.05 ~ "LH – Carence locale",
  TRUE                                          ~ "Non significatif"
)

table(adm2_sp$quadrant)
```

## Carte LISA des départements

```{r}
#| label: m5-carte
#| fig-width: 9
#| fig-height: 6
# Étiquettes des clusters HH et LL significatifs (utiles pour la décision).
labels_cluster <- adm2_sp |>
  filter(quadrant %in% c("HH – Cluster équipé", "LL – Désert médical")) |>
  st_centroid()

# Palette divergente : rouge clusters équipés vs bleu déserts médicaux.
ggplot(adm2_sp) +
  geom_sf(aes(fill = quadrant), color = "white", linewidth = 0.2) +
  geom_sf_text(data = labels_cluster, aes(label = NAME_2),
               size = 2.4, colour = "black", fontface = "bold") +
  scale_fill_manual(name = "Quadrant LISA\n(p < 0.05)", values = c(
    "HH – Cluster équipé"  = "#C0392B",
    "LL – Désert médical"  = "#2980B9",
    "HL – Ilot équipé"     = "#E67E22",
    "LH – Carence locale"  = "#8E44AD",
    "Non significatif"     = "#BDC3C7"
  )) +
  labs(title = "Clusters spatiaux LISA — offre de soins OSM par département",
       subtitle = "Méthode : Local Moran's I · Rouge = clusters équipés · Bleu = déserts médicaux confirmés",
       caption = "Source : OpenStreetMap Overpass · GADM v4.1 · IFORD x GDSG 2026",
       x = NULL, y = NULL) +
  theme_minimal() +
  theme(axis.text = element_blank(), axis.ticks = element_blank(),
        panel.grid = element_blank(),
        plot.title = element_text(face = "bold"),
        legend.position = "right")
```

**Lecture pour la décision publique** :

- **HH** : départements bien équipés et entourés de départements bien équipés (axe Wouri / Mfoundi / Hauts-Plateaux). Bonne couverture institutionnelle, priorité moindre pour de nouveaux équipements.
- **LL** : **déserts médicaux statistiquement confirmés**. Départements à faible équipement entourés d'autres faiblement équipés. Cibles prioritaires pour les nouveaux centres de santé.
- **HL** : un département bien équipé entouré de carencés — risque d'**engorgement** d'un centre qui sert seul une grande zone.
- **LH** : trou local dans une zone riche — anomalie révélatrice (urbanisation rapide non suivie d'équipement ?).

## Liste des départements LL pour transmission au MINSANTÉ

```{r}
#| label: m5-liste
adm2_sp |>
  st_drop_geometry() |>
  filter(quadrant == "LL – Désert médical") |>
  select(region = NAME_1, departement = NAME_2,
         n_facilites, densite_pour_100km2) |>
  arrange(n_facilites)
```

# Synthèse et devoir Q6 {#sec-wrap}

## Ce qu'on a vu

- **Ratio R** sur ∼800 facilités OSM réelles : verdict « regroupé » net (l'offre suit l'urbanisation).
- **KDE** révèle les axes Yaoundé–Douala et les hauts plateaux comme zones de concentration.
- **Comptage par département ADM2** → variable de réalité statistique (pas de simulation).
- **Moran's I global + test** : structure spatiale significative de l'offre.
- **LISA** identifie **nominativement** les départements **LL (déserts confirmés)** — c'est l'outil de **ciblage** pour le MINSANTÉ.

## Devoir Q6

Refaire le pipeline complet en filtrant **uniquement les pharmacies** (ou uniquement les hôpitaux) avant l'agrégation par département. Comparer la liste LL des pharmacies à la liste LL globale — sont-ce les mêmes départements ? Si non, qu'est-ce que cela révèle sur la **politique pharmaceutique** vs la **politique sanitaire hospitalière** ?

# Crédits et licences

| Composant | Origine | Licence |
|---|---|---|
| Pipeline analytique (R, KDE, Moran, LISA) | Jean Saturnin Alogo Samba (GDSG/IFORD) | CC-BY 4.0 |
| Bascule sur OSM + agrégation départementale | Ramesesse Dzita | CC-BY 4.0 |
| Données facilités de santé | OpenStreetMap contributors | **ODbL 1.0** — attribution obligatoire |
| Polygones administratifs | GADM v4.1 | Libre académique |

## Références méthodologiques

@moran1950notes ; @anselin1995lisa ; @pebesma2018simple.
